【裁判字號】    97,重易緝,1
【裁判日期】    980331
【裁判案由】    背信
【裁判全文】
臺灣臺北地方法院刑事判決             94年度重易字第8號
                                     97年度重易緝字第1號
公  訴  人  臺灣臺北地方法院檢察署檢察官
被      告  甲○○
                    現因另案於臺灣臺北監獄執行中
選任辯護人  林峻義律師
            林春鏞律師
            黃鴻湖律師
被      告  丙○○
選任辯護人  張景豐律師
被      告  黃榮進
選任辯護人  林政憲律師
            葉鞠萱律師
            詹茗文律師
被      告  陳椿雄
選任辯護人  施汎泉律師
            張簡勵如律師
            陳峰富律師
被      告  金桐林
選任辯護人  高進發律師
被      告  莊俊達
選任辯護人  鄭斌濟律師
            黃碧芬律師
被      告  林竹雄
選任辯護人  張景豐律師
被      告  李基存
選任辯護人  陳淑真律師
            謝協昌律師
被      告  許世芳
選任辯護人  李佳翰律師
被      告  徐雲權
選任辯護人  陸正義律師
            曾孝賢律師
            蔡宏修律師
被      告  張盛枝
選任辯護人  蔡宏修律師
被      告  劉世陽
選任辯護人  黃碧芬律師
被      告  蔡宗勳
選任辯護人  陳錦隆律師
            池泰毅律師
被      告  張友鐘
選任辯護人  范翔智律師
            杜英達律師
            謝啟明律師
被      告  張朝翔
                    現因另案於臺灣花蓮監獄執行中
選任辯護人  沈慧雅律師
            葉大慧律師
上列被告等因背信案件，經檢察官提起公訴（92年度偵字第2239
6號、第10864號、第10863號、94年度偵字第550號、第1378號、
第1688號、第2203號、第3143號、第4085號、第4170號、第1431
7號、第14841號）及追加起訴（96年度偵字第11259、11260號、
96年度蒞追字第3號），本院判決如下：
    主  文
甲○○、丙○○、黃榮進、陳椿雄、金桐林、莊俊達、林竹雄、
李基存、許世芳、徐雲權、張盛枝、劉世陽、蔡宗勳、張友鐘、
張朝翔，均無罪。
    理  由
茲因本件起訴事實龐雜，爰以起訴書犯罪事實欄之順序分別論述
如下：
一、起訴書犯罪事實欄A部分：
（一）公訴意旨及追加起訴意旨略以：
    案外人鄭周敏為「亞世集團」總裁，該集團包含有環亞股份
    有限公司（下稱環亞公司）、三民建業股份有限公司（下稱
    三民建業公司）、環大股份有限公司（下稱環大公司）、環
    亞大飯店股份有限公司（下稱環亞大飯店公司）等關係企業
    。而該集團自民國84年起營運狀況不佳，需要大筆資金用以
    應付旗下各公司業務周轉。被告甲○○自85年4月間擔任中
    興銀行總經理後，明知亞世集團旗下之環亞公司、三民建業
    公司、環大公司及環亞大飯店公司之營運狀況均不佳，獲利
    及償還能力低落，依照前揭中興銀行「授信業務規則」第17
    條、第23條、第148條及「經常性週轉資金貸款作業要點」
    第2條、第6條、「辦理發行本票保證業務辦法」第3條等規
    定，不應承作該等集團旗下之貸款授信案，竟仍與被告簡萬
    三（另由本院通緝中）、金桐林（經檢察官於96年2月14日
    以96年度蒞追字第3號追加起訴書追加起訴）、莊俊達、劉
    世陽、蔡宗勳、李基存、許世芳、陳椿雄、徐雲權、丙○○
    、黃榮進、張盛枝等共同基於意圖為亞世集團不法利益之概
    括犯意聯絡，於85年12月間至88年12月間未依前開規定辦理
    ，而連續為違背任務之行為，由鄭周敏於亞世集團提出貸款
    前或於貸款展期之申請前，事先以電話與被告甲○○談妥貸
    款金額及擔保品等授信條件後，再由被告甲○○逕以電話向
    中興銀行永吉分行、信託部、臺北分行、東門分行、新莊分
    行及信託部之經理即被告蔡宗勳、李基存、許世芳、陳椿雄
    、黃榮進、徐雲權、丙○○、張盛枝等人交辦該等授信申請
    案件，並由鄭周敏指派亞世集團協理秋紅、副理金蕙玟前
    往中興銀行永吉分行、信託部、臺北分行、東門分行及新莊
    分行辦理貸款及展期案件，且向上開分行經理表明「貸案之
    授信條件已與總經理甲○○談妥」，使該等分行經理雖明知
    亞世集團關聯戶之經營、獲利及償債能力不佳，財務結構惡
    劣，負債比率過高且有欠繳利息、違約金等情形，仍未依前
    開中興銀行內部相關授信規章辦理，而將亞世集團旗下之環
    亞公司、三民建業公司、環大公司及環亞大飯店公司等關聯
    戶申請之授信貸款案22件，共計新臺幣（以下同）44億4949
    萬元，先後送交總行審查部審查，被告莊俊達、劉世陽及簡
    萬三雖均知亞世集團關聯戶之財務狀況惡化，且有欠繳利息
    之情形，仍均予以同意核貸及展期後，報由授信審議委員會
    及常務董事會（下簡稱常董會）審核，被告甲○○即於授信
    審議委員會及常董會中一再表示亞世集團資產雄厚，應支持
    該集團，而為該等貸款案件護航，使常董會均決議通過亞世
    集團關聯戶之授信貸款案件。嗣至88年1月間，亞世集團發
    生財務危機，前開關聯戶陸續出現欠繳本、息情事時，被告
    甲○○等人竟未依規定實施催收及保全程序，以保全中興銀
    行之債權，反而給予該集團展延償還期限、減免違約金及免
    徵扣押物等優惠措施，尤有甚者，被告甲○○及簡萬三竟同
    意依鄭周敏之要求，以電話指示永吉分行經理陳椿雄、信託
    部經理黃榮進、臺北分行經理丙○○、東門分行經理蔡宗勳
    、新莊分行經理張盛枝等將亞世集團所積欠之利息再如數給
    予新貸款以供該集團繳還欠息，徒增授信風險，致使該等新
    貸款均自89年8月間起即因無法繳息而遭提列為催收款項，
    總計亞世集團關聯戶於中興銀行遭提列呆帳之額度高達38億
    餘元，造成中興銀行鉅額之損失，致生損害於中興銀行股東
    之利益。而中興銀行各分行放款予亞世集團關聯戶之情形分
    別如下：
  1.中興銀行永吉分行（貸款戶：環亞公司、三民建業公司、環
    大公司）
（1）環亞公司
  環亞公司原於臺北銀行辦理貸款，85年間被告甲○○與蔡宗
    勳一同由臺北銀行轉至中興銀行任職，被告甲○○擔任中興
    銀行總經理，蔡宗勳則任中興銀行總行稽核室之稽核人員，
    並於85年8月間，由被告甲○○派任蔡宗勳為永吉分行之經
    理。詎被告甲○○及蔡宗勳二人均明知亞世集團之財務狀況
    不佳，竟仍以優渥之轉貸條件與亞世集團洽談將上開環亞公
    司向臺北銀行之貸款案轉向中興銀行永吉分行申貸資本性資
    金貸款9億5000萬元（授信科目：中期擔保放款、授信期間7
    年，下稱A1貸案）及5億5000萬元額度之商業本票保證（授
    信科目：應收保證款項，額度期間為1年，下稱A2貸案），
    被告蔡宗勳並指示永吉分行之經辦人員陳正仁承辦該貸款案
    ，經陳正仁於85年11月29日製作環亞公司之徵信報告，而於
    該報告之「財務比率分析綜合評估」欄中記載：「環亞公司
    之財務結構待改善，償債能力較差，獲利能力有待加強」，
    信用評等為82年54分 (D等)、83年50分 (D等)、84年49分（
    E等），信用評價不佳，依中興銀行行「授信業務規則」第4
    0條：「中長期貸款，原則上應以經營情形良好，財務結構
    健全及徵信資料完整之客戶為對象」之規定，實不應貸放鉅
    額款項予環亞公司，惟被告蔡宗勳仍報請總行審查，被告金
    桐林明知上情，猶未在授信審議委員會及列席董事會時，表
    示反對意見。嗣由被告甲○○提請85年12月27日第2屆第60
    次常董會通過在案。
  嗣於86年間前揭總額為5億5000萬元之商業本票保證授信案
    到期，環亞公司欲申請展期，李基存明知環亞公司已無力償
    還該5億5000萬元之商業本票保證貸款，竟仍指示經辦李文
    中辦理，經李文中於86年11月6日製作徵信報告，且於「財
    務比率分析綜合評估」欄記載：「整體而言，環亞公司財務
    結構較弱，償債能力較弱，經營能力較差，獲利能力有待加
    強」，信用評等則為83年49分 (F等)、84年47分 (F等)、85
    年44分 (F等)，信用評價極差，已低於中興銀行辦理授信業
    務評等要點所列信用評等最低等之E等，依「授信業務規則
    」第17條之規定，不應繼續授信，惟李基存仍報請總行核示
    ，被告金桐林明知上情，猶未在授信審議委員會及列席董事
    會時，表示反對意見。嗣由被告甲○○提請中興銀行86年11
    月28日第2屆第104次常董會決議准予將上開商業本票保證授
    信案展期1年（下稱A2-1展期案）。迄至87年間，該總額為5
    億5000萬元之商業本票保證又到期，依87年11月3日李文中
    所製作徵信報告之「財務比率分析綜合評估」欄顯示：「環
    亞公司之財務結構較差，償債能力較弱，經營能力尚可，獲
    利能力有待加強」，信用評等為85年49分 (E等)、86年49分
    (E等)、87年52分 (D等)，依「授信業務規則」第17條之規
    定，亦不應繼續授信，惟時任永吉分行經理之許世芳於請示
    簡萬三後，仍將該案送請總行同意展期，被告金桐林明知上
    情，猶未在授信審議委員會及列席董事會時，表示反對意見
    。嗣經被告甲○○報由中興銀行87年11月27日第3屆第25次
    常董會決議准予展期1年（下稱A2-2展期案）。然該授信案
    甫經批准展期，環亞公司即於87年11月28日出現滯繳上開
    所述9億5000萬元貸款利息之情形，而88年間該總額5億5000
    萬元之商業本票保證又到期，環亞公司欲再申請展期時，被
    告甲○○等人明知依該行「辦理發行商業本票保證業務辦法
    」第3條之規定：「申請人對於前已發行之商業本票或其他
    債務有違約或遲延支付本息之情事者，營業單位不得受理其
    申請」，竟仍由甲○○指示時任永吉分行經理之陳椿雄違背
    上開規定，將該展期案報請總行審查部審查，經總行審查部
    經辦乙○○製作「授信案件報核表」時，在該表之「授信風
    險及審查部初審意見」欄中載明「借戶現金流量產生缺口，
    集團資金趨緊，借戶繳息有遲繳現象」等授信風險，惟審查
    部科長劉世陽、經理簡萬三仍核章批示同意准予展期，並報
    經88年6月29日第287次授審會及88年7月2日第3屆第48次常
    董會通過（下稱A2-3展期案）。
  環亞公司自87年11月28日起即未繳納上開所示9億5000萬
    元資本性資金貸款之利息，惟陳椿雄竟仍報請中興銀行88年
    1月15日第3屆第30次常董會通過讓環亞公司延遲繳息，及本
    金攤還寬限1年之優惠措施（下稱A1-1展期案），然環亞公
    司仍無資力繳納利息，李文中即製作列管授信案件報告表呈
    報陳椿雄、劉世陽及簡萬三核定，渠等均明知環亞公司已欠
    繳利息，財務狀況惡劣，中興銀行之債權已有受損之虞，詎
    於88年7月間環亞公司向永吉分行申請新貸經常性週轉資金
    貸款4200萬元，用以償還前9億5000萬元資本性資金貸款自8
    7年11月28日起欠繳之利息時，仍予以承作，並由陳椿雄指
    示經辦李文中辦理，李文中於87年11月3日對環亞公司製作
    之徵信報告「財務比率分析綜合評估」欄已記載：「環亞公
    司之財務結構較差，償債能力較弱，經營能力尚可，獲利能
    力有待加強」，信用評等為85年49分 (E等)、86年49分 (E
    等)、87年52分 (D等)，並於所製作之授信申請書附件記載
    「環亞公司之利息支出逐年增加，營收無大幅上揚情形，還
    款來源稍顯不足，又負債比率逐年上揚，流動比率、速動比
    率逐年下滑，財務狀況有惡化現象」，依該行「經常性週轉
    資金貸款作業要點」第2條及「授信業務規則」第17條、第2
    3條及148條：「授信戶如有下列情形之一者均不准或應即停
    止其授信，縱經審核核定認可亦不得撥貸：授信用途不正
    當或有投機性質者，授信用途不實及不接受本行輔導者，
    授信戶信用貶落或授信可能變成呆滯者，授信戶違反與
    本行所簽訂契據之任何條款者。授信逾期清償或本行認其無
    清償能力者，應即進行催討，並伺機對借保人財產採取保全
    程序。對逾期授信之處理，應依照「不良授信債權處理準則
    」及相關規定為之。授信戶有下列情形之一發生時，其授信
    即為或視為逾期：任何一宗債務不按期還本付息時，惟已
    依約展期者不在此限，經票據交換所列為拒絕往來者，
    授信戶之財產經法院強制執行者，停業清理財產、進行重
    整或破產程序者，毀損或減少擔保物之價值者，因死亡
    而繼承人聲明限定或拋棄繼承者，刑事或行政上之強制處
    分其財產被沒收、沒入或徵收者，有違約情事者。」之規
    定，均不應同意貸款，並應將原授信案視為逾期，立即進行
    催討及保全程序，惟陳椿雄仍送請總行核定，經審查部經辦
    乙○○於所製作授信案件報核表之「授信風險及審查部初審
    意見」欄中載明「借戶現金流量產生缺口，集團資金趨緊，
    借戶繳息有遲繳現象」，惟劉世陽、簡萬三仍核章准予增貸
    ，並經88年6月29日第287次授審會決議及中興銀行88年7月2
    日第3屆第48次常董會議同意增貸（下稱A3貸案）。
  88年12月間，亞世集團復因旗下環亞公司等關聯戶無力繳納
    向中興銀行各分行所申貸貸款之利息，遂以環亞公司名義向
    中興銀行永吉分行申請經常性週轉資金貸款1億1800萬元（
    授信科目：短期不動產擔保放款），作為該集團償還積欠中
    興銀行各分行滯繳利息之用，被告甲○○、簡萬三、劉世陽
    、陳椿雄等均明知此情，仍由陳椿雄指示永吉分行經辦人員
    蔡登國辦理，蔡登國於88年12月15日所製作對環亞公司之徵
    信報告「財務比率分析」欄記載：「借戶經營能力不佳，近
    三年的營業損益皆在虧損狀態，且龐大的銀行借款造成利息
    負擔如滾雪球般愈滾愈大，致使88年9月底止，稅前淨損已
    超過2億6000萬元，淨值低於股本，負債比率驟增，財務結
    構薄弱，且借戶短期償債能力弱，利息有催繳情況」等警語
    ，信用評等為86年47分 (E等)、87年42分 (E等)、88年42分
    (E等)，且於該報告之「金融機構往來情形」欄中亦記載「
    該集團自87年底財務困窘，各關係企業陸續繳不出利息，北
    市銀已於88年5月將亞世集團旗下之三民建業公司提報為逾
    催戶。目前借戶（指環亞公司）尚積欠本行約6個月利息，
    而經聯徵查詢，截至88年10月底，僅環亞公司於全體金融機
    構借款就高達43億3140萬元」，及於授信申請書之附件記載
    「環亞公司之經營能力欠佳，近3年之營業損益皆虧損，致
    使至88年9月底止，稅前淨損已達2億6000萬，淨值低於股本
    2分之1，主要是因為龐大的銀行借款，使利息負擔如滾雪球
    般，越滾越大，營收卻無大幅上揚情形，資金調度捉襟見肘
    ，短期償債能力不足，負債比率驟增，以致於財務結構加速
    惡化。又亞世集團自87年底財務困窘，各關係企業陸續繳不
    出利息，北市銀已於88年5月將亞洲集團旗下之三民建業公
    司提報為逾催戶。目前借戶（指環亞公司）尚積欠本行約6
    個月利息，而經聯徵查詢，截至88年10月底，僅環亞公司於
    全體金融機構借款就高達43億3140萬元」。依照上開「經常
    性週轉資金貸款作業要點」第2條、「授信業務規則」第17
    條、第23條及第148條等規定，均不應再同意增貸鉅額款項
    ，而應將原授信案視為逾期，立即進行催討及保全程序，惟
    陳椿雄仍報請總行審查，經總行審查部經辦乙○○製作授信
    案件報核表時，於該表之「授信風險及審查部初審意見」欄
    中載明「借戶現金流量產生缺口，集團資金趨緊，已有繳息
    不正常現象，其整體財務狀況仍不佳」，惟仍經劉世陽、簡
    萬三核章准予增貸，報由88年12月27日第313次授審會決議
    及88年12月30日第3屆第71次常董會議通過。嗣環亞公司果
    無法依期繳納該貸款1億1800萬元之利息，而該貸款之本金
    亦分文未予清償。總計環亞公司於永吉分行貸款之部分於92
    年11月18日轉列呆帳之金額即高達16億9138萬餘元（下稱A4
    貸案）。
（2）三民建業公司
  86年4月間，三民建業公司向中興銀行永吉分行申請經常性
    週轉資金貸款7000萬元（含短期擔保放款4200萬元《擔保品
    為佳懿建設公司未上市股票7000張》及短期放款2800萬元）
    ，授信期間為6個月，蔡宗勳即指示經辦陳正仁負責辦理，
    陳正仁於86年4月21日對三民建業公司製作之徵信報告「財
    務比率分析」欄記載：「83年至85年淨值逐年降低，固定比
    率及固定長期適合率低於100%，財務結構變弱，負債比率逐
    年提高，流動及速動比率變動不大，整體而言，公司財務結
    構及償債能力逐年變差，另無營業收入」，信用評等為83年
    43分 (E等)、84年41分 (E等)、85年41分 (E等)，依照該行
    「經常性週轉資金貸款作業要點」第2條之規定，不應貸款
    予三民建業公司，惟蔡宗勳仍報請被告甲○○於86年4月26
    日同意貸款（下稱A5貸案）。迄86年11月間，上開貸款之授
    信期間屆至，三民建業公司遂提出展期6個月之申請，李基
    存明知三民建業公司並無力清償該7000萬元之貸款，仍指示
    李文中承辦，李文中於所製作86年10月13日之徵信報告中「
    財務比率分析」欄記載：「整體而言，三民建業公司財務結
    構及償債能力逐年變差，其營運資金主要來自借款」，信用
    評等為83年35分 (E等)、84年34分 (E等)、85年35分 (E等)
    ，依照該行「授信業務規則」第17條規定，應立即停止授信
    ，惟李基存仍違反該規定報請被告甲○○同意展期6個月在
    案（下稱A5-1貸案案）。至87年7月間，該總額7000萬元貸
    款之授信期限又屆至，三民建業公司復提出展期之申請，並
    要求將原貸款額度增加至5億7000萬元（其中2億元為商業本
    票保證），由經辦李文中承辦，經其於87年7月13日製作之
    徵信報告「財務比率分析」欄中記載「三民建業公司之財務
    結構較弱及償債能力均較差，其營運資金主要來自借款及同
    關係企業借貸」，信用評等為84年37分 (F等)、85年37分（
    F等)、86年40分 (F等)，已低於中興銀行辦理授信業務評等
    要點所列下限之E等，並無准予將原貸款7000萬元展期及增
    貸5億元之理由，惟時任永吉分行經理之許世芳仍於請示簡
    萬三後，將該增貸案提報總行，經總行審查部經辦王玉枝於
    所製作授信案件報核表之「本案授信評估」欄載明「亞洲集
    團目前於本行申貸已達45.86億元，加計本件增貸，共達50.
    86億元，集團風險過顯集中，借戶龐大之待售房地產，端賴
    舉債支應，財務結構薄弱，短期償債能力欠佳，本業獲利微
    薄，集團內關係企業融資頻繁，資金用途誠難掌控」，並於
    「審查部初審意見」欄中擬定「環亞集團係本行集團授信第
    二大往來對象，除集團整體舉債壓力沈重外，關係企業間彼
    此資金融通情形頻繁；借戶目前唯一案已完工，並陸續出售
    中，應屬資金回收階段，恐無增貸之需，本案擬建請於原額
    度內展期，增貸緩議」之初審意見，被告金桐林明知上情，
    猶未在授信審議委員會及列席董事會時，表示反對意見。嗣
    被告甲○○於召開87年7月21日第240次授信審查會議時，竟
    要求王玉枝將上開初審意見重擬為「准予辦理」，經審查部
    科長莊俊達、經理簡萬三核章同意增貸後，提報中興銀行87
    年7月24日第3屆第8次常董會通過（下稱A5-2展期案及A6增
    貸案）。惟上開增貸案核撥後未滿三月，許世芳又於87年10
    月間報請中興銀行87年10月9日第3屆第18次常董會同意免徵
    該貸款案所提供擔保之佳懿建設公司股票7000股，僅單純以
    環亞大飯店公司所有不動產之第16順位抵押權作為擔保，增
    加中興銀行授信之風險（下稱A5-3免徵案）。嗣該總計5億7
    000萬元之授信案甫通過半年，三民建業公司即自88年1月31
    日起滯繳利息，經李文中於88年3月6日及88年3月18日製作
    列管授信案報告表陳報總行，註明三民建業公司繳息異常，
    經陳椿雄、莊俊達、簡萬三及甲○○核章批閱，且永吉分行
    於88年3月間亦寄發存證信函予三民建業公司催繳利息，陳
    椿雄等均知此情，詎至88年6月間，三民建業公司申請將上
    開3億7000萬元貸款、2億元商業本票保證展期1年及減免違
    約金21萬元時，依中興銀行「辦理發行商業本票保證業務辦
    法」第3條之規定不得受理其申請，且依「授信業務逾期違
    約金減免辦法」第5條第1款之規定並無得減免違約金之事由
    ，惟仍由陳椿雄指示經辦李文中辦理，李文中於88年6月30
    日對三民建業公司之徵信報告「財務比率分析」欄記載「三
    民建業公司之財務結構及償債能力轉差，經營及獲利能力較
    弱」，信用評等為85年33分 (F等)、86年38分 (F等)、87年
    47分 (E等)，並於所製作授信申請書之附件載明「三民建業
    公司負債金額逐年上揚，還款來源稍顯不足，淨值比率逐年
    下降，財務狀況有惡化現象，又該公司於臺北銀行有一筆2
    億1628萬元之逾期催收款」，惟陳椿雄仍報請總行同意展期
    及減免違約金，經總行審查部乙○○製作授信案件報核表，
    並於該表之「授信風險及審查部初審意見」欄中載明「借戶
    係亞世集團成員之一，連年虧損，還款來源受限，資金週轉
    失靈，加以關係企業環亞公司於營運旺季進行長期內部整修
    ，致集團與本行往來之履約已屬異常」，惟劉世陽、簡萬三
    仍予以核章同意辦理，報由88年6月9日第287次授審會及88
    年7月2日第3屆第48次常董會議通過（下稱A6-1展期及減免
    案）。
  88年6月間前開總計5億7000萬元之貸款到期時，三民建業公
    司因無力償還自88年1月31日起滯繳之利息，遂於向中興銀
    行永吉分行申請貸款展期及減免違約金時，另行申請增貸經
    常性週轉資金貸款1600萬元，授信期間1年，用以償還欠息
    ，依前揭李文中製作之徵信報告、授信申請書及乙○○製作
    之授信案件報核表均已顯示三民建業公司之財務狀況惡化，
    已無資力償還債務，依照中興銀行「經常性週轉資金貸款作
    業要點」第2條及「授信業務規則」第17條、第23條及第148
    條之規定，不應再同意授信，竟仍由陳椿雄報請總行審查部
    劉世陽、簡萬三核定，由88年6月29日第287次授審會及88年
    7月2日第3屆第48次常董會議通過增貸。嗣三民建業公司果
    自89年9月間起即無力繳納該1600萬元之貸款本息。總計三
    民建業公司於永吉分行貸款之部分於92年11月18日轉列呆帳
    達5億9418萬餘元（下稱A7貸案）。
（3）環大公司
  86年3月間，環大公司向中興銀行永吉分行申請經常性週轉
    資金貸款4億元（含2億4000萬元之短期不動產擔保放款及1
    億6000萬元之短期純信用放款），授信期間為6個月，經蔡
    宗勳指示陳正仁經辦，陳正仁於86年3月14日製作之徵信報
    告「財務比率分析」欄記載「環大公司於83年至85年淨值比
    率較同業為低，固定及固定長期適合率逐年降低，亦較同業
    低，財務結構普通，85年淨值週轉率差同業甚遠，顯示經營
    能力較同業為差」，信用評等為83年45分 (E等)、84年45分
    (E等)、86年58分 (D等)，依中興銀行「經常性週轉資金貸
    款作業要點」第2條之規定，不應同意貸款，惟蔡宗勳為提
    升永吉分行之業績，仍呈報總行，被告金桐林明知上情，猶
    未在授信審議委員會及列席董事會時，表示反對意見。嗣由
    由被告甲○○提報中興銀行86年3月21日第2屆第69次常董會
    通過核貸（下稱A8貸案）。嗣於87年間該總計4億元之貸款
    屆期，環大公司即申請展期，李文中於87年2月26日所製作
    之徵信報告「財務比率分析」欄記載「整體而言，環大公司
    之財務結構普通，償債能力較差，經營能力有待加強，獲利
    能力起伏較大」，信用評等為84年42分 (E等)、85年54分(D
    等)、86年57分 (D等)，依授信業務規則第17條之規定，不
    應同意授信展期，惟仍由李基存送請總行同意展期，被告金
    桐林明知上情，猶未在授信審議委員會及列席董事會時，表
    示反對意見。嗣經被告甲○○報由中興銀行87年4月16日第2
    屆第125次常董會通過予以展期1年（下稱A8-1展期案）。迄
    至87年12月7日，環大公司開始欠繳利息，經李文中於87年1
    2月19日及88年3月18日製作列管授信案報告表，陳報環大公
    司未繳利息之事實，經陳椿雄、莊俊達、劉世陽、簡萬三及
    被告甲○○核章批閱，永吉分行並曾於88年1月26日寄發存
    證信函予環大公司催繳利息，詎被告甲○○等人明知上情，
    仍於88年7月間環大公司上開總計4億元之貸款案屆期而該公
    司復提出展期及減免違約金18萬元之申請時，由陳椿雄指示
    李文中辦理，李文中於88年4月12日製作之徵信報告「財務
    比率分析」欄記載「環大公司之負債比率逐年上昇，淨值比
    率逐年下降，財務槓桿運用較高，自有資本較缺乏，償債能
    力較弱，經營能力及獲利能力堪憂」，信用評等為85年49分
    (E等)、86年51分 (D等)、87年44分 (E等)，依照「授信業
    務規則」第17條、第23條及第148條等規定，不應同意展期
    ，並應將原授信案視為逾期，立即進行催討及保全程序，且
    該公司依「授信業務逾期違約金減免辦法」第5條第1款之規
    定並無可得減免違約金之事由，竟仍由陳椿雄報請總行准予
    展期1年及減免違約金18萬元，經總行審查部經辦乙○○製
    作授信案件報核表，並於「授信風險及審查部初審意見」欄
    中載明「借戶由於並無其他建案推出，還款來源受侷限，致
    資金週轉失靈，亞世集團與本行往來之履約已屬異常，借戶
    銀行舉債壓力沈重，另關係企業融資往來交易頻繁，資金流
    向不易控管，且本案申貸已逾擔保品市值，授信政策實應以
    漸縮因應為宜，借戶目前營運已呈艱困，短期內恐無還本能
    力」，惟仍經劉世陽、簡萬三核定准予展期及減免違約金，
    並報由88年6月29日第287次授審會決議及88年7月2日第3屆
    第48次常董會議通過在案（下稱A8-2展期案及減免案）。惟
    環大公司上開貸案雖經准予展期，仍因該公司整體資金調度
    困難，無法繳清自88年1月7日起積欠本金及自88年4月7日起
    欠繳之利息以辦理展期手續，陳椿雄猶指示李文中製作授信
    條件變更申請書於88年8月12日報請總行同意以增補契約之
    方式將該4億元之貸款由88年1月7日展延至89年1月7日（下
    稱A8-3增補案）。然環大公司仍自88年6月30日起無力繳納
    貸款利息，經李文中於88年9月16日製作列管授信案報告表
    陳報環大公司繳息異常之情形，經陳椿雄、劉世陽、簡萬三
    及被告甲○○核章批閱，渠等均明知此情，環大公司因延遲
    數月利息，已無法再辦理展期，詎於89年1月間上開4億元之
    貸款又已屆至時，永吉分行雖已於89年1月7日發函環大公司
    催繳貸款利息，然陳椿雄等人仍未依「授信業務規則」第17
    條、第23條及第148條之規定，停止授信，立即進行催討及
    保全程序，而由陳椿雄指示經辦蔡登國製作授信條件變更申
    請書於89年1月17日陳報被告甲○○准以增補契約之方式再
    將該貸款案展延至89年7月5日（下稱A8-4增補案）。
  88年7月間前開總計4億元之貸款到期時，環大公司因無力償
    還自87年12月7日起滯繳之利息，遂於向中興銀行永吉分行
    申請貸款展期及減免違約金時，另行申請增貸經常性週轉資
    金貸款800萬元，授信期間1年，用以償還欠息，依前揭李文
    中製作之徵信報告、授信申請書及乙○○製作之「授信案件
    報核表」顯示環大公司之財務狀況極差，實無資力償還前貸
    款之債務，依照中興銀行「經常性週轉資金貸款作業要點」
    第2條及「授信業務規則」第17條、第23條及第148條之規定
    ，不應再同意授信，竟仍由陳椿雄報請總行審查部劉世陽、
    簡萬三核定增貸，報請88年6月29日第287次授審會及88年7
    月2日第3屆第48次常董會議通過（下稱A9貸案）。嗣該800
    萬元之貸款果自89年11月間起即未繳納，截至92年間之放款
    餘額仍為621萬餘元。總計環大公司於永吉分行貸款之部分
    於92年11月18日轉列呆帳達5億7412萬餘元。
2.中興銀行信託部（貸款戶：環亞大飯店公司、環大公司）
（1）環亞大飯店公司
  83年6月4日，環亞大飯店公司已以該公司所有之「亞洲廣場
    」9樓作為擔保品，向中興銀行信託部申請資本性資金貸款3
    億6000萬元（授信科目：2億8000萬元為中期擔保放款，另8
    000萬元為中期放款，期間均為7年，下稱A10貸案，又此部
    分貸案無被告被訴）。復於86年5月間，再以上開「亞洲廣
    場」面積較小之10樓作為擔保品，向中興銀行申請經常性週
    轉資金貸款3億2000萬元，被告甲○○明知該「亞洲廣場」1
    0樓面積小，擔保值不足，仍指示信託部經理黃榮進將擔保
    值不足之額度搭配信用放款，而以擔保放款1億5000萬元，
    信用放款1億7000萬元之方式承作貸款3億2000萬元予環亞大
    飯店公司，授信期間為2年，黃榮進即指示經辦人員吳行雄
    辦理，吳行雄於86年5月10日製作對環亞大飯店公司之徵信
    報告，並於「財務比率分析」欄記載「環亞大飯店公司85年
    度之負債比率較過去二年增加，係因銀行貸款偏高以致負債
    比率偏高，而其流動及速動較率較同業偏低，改善其短期償
    債能力，又該公司85年度之各項經營能力分析指標比率呈現
    比同業偏低之現象，應加強其本業之經營效能」，依中興銀
    行「經常性週轉資金貸款作業要點」第2條之規定不應承貸
    ，惟黃榮進仍送請總行核定，被告金桐林明知上情，猶未在
    授信審議委員會及列席董事會時，表示反對意見。嗣經被告
    甲○○報請中興銀行86年5月23日第2屆第77次常董會決議准
    予核貸（下稱A11貸案）。迄87年12月20日，環亞大飯店公
    司開始欠繳該貸款利息，中興銀行信託部並於87年12月29日
    以催告函催告環亞大飯店公司繳納欠息，及於87年12月至88
    年6月間製作列管授信案報告表、簽呈陳報總行有關環亞大
    飯店滯繳利息之事，總行審查部亦曾於88年1月26日製作授
    信戶覆審表記載「環亞大飯店公司繳息延遲，請密切追蹤，
    加強債權之確保」，該等簽表並經簡萬三及被告甲○○批示
    ，詎黃榮進、簡萬三及被告甲○○均明知環亞大飯店公司已
    無資力清償前貸款3億2000萬元之債務，竟仍於88年6月間該
    貸款屆期環亞大飯店公司申請展延時，違背該行「授信業務
    規則」第17條、第23條及第148條之規定，未將原授信案視
    為逾期，立即進行催討及保全程序，反由被告甲○○指示黃
    榮進簽報總行准將該3億2000萬元經常性週轉資金貸款續展
    期2年，並暫緩攤還本金1年，黃榮進即以吳行雄於88年6月2
    9日所製作之徵信報告送請總行核定，雖該徵信報告已記載
    「環亞大飯店公司之財務結構不理想，短期償債能力弱，經
    營能力待加強，獲利仍弱」，審查部經辦乙○○於製作授信
    案件報核表時，亦於「授信風險及審查部初審意見」欄中載
    明「借戶集團旗下9家關係企業除九八行批發及大亞百繳息
    正常外，餘履約繳息均不正常，於88年1月20日已欠信託部
    利息2505萬元」，惟仍經劉世陽、簡萬三核章同意予以展期
    2年及暫緩攤還本金1年後，報由88年6月29日第287次授審會
    決議及88年7月2日第3屆第48次常董會議通過（下稱A11-1展
    期案）。惟環亞大飯店公司仍因財務調度吃緊，無法繳清欠
    息辦理展期，黃榮進明知此情，竟仍未依「授信業務規則」
    第17條、第23條及第148條等規定處理，猶指示經辦人員莊
    博仁於88年8月27日製作簽呈報請總行審查部同意調降環亞
    大飯店公司自88年7月1日起之利息並免收違約金，經簡萬三
    核定同意後以88年9月2日審二字第88386號簡便行文表通知
    信託部辦理（下稱A11-2降息免收案）。嗣該3億2000萬元之
    貸款因環亞大飯店公司之財務狀況惡劣而無法收回，而於92
    年11月18日改列呆帳達3億1831餘萬元。
  88年6月間前開總計3億2000萬元之貸款到期時，環亞大飯店
    公司因無力償還自88年1月20日起滯繳之利息，遂於向中興
    銀行信託部申請貸款展期及暫緩攤還本金時，另行申請增貸
    經常性週轉資金貸款2505萬元，授信期間1年6個月，用以償
    還欠息，依前揭徵信報告及授信案件報核表之記載，均已顯
    示環亞大飯店公司之財務狀況惡劣，已無資力償還前貸款之
    債務，依照中興銀行「經常性週轉資金貸款作業要點」第2
    條及「授信業務規則」第17條、第23條及第148條之規定，
    不應再同意授信，惟被告甲○○仍指示黃榮進報請總行另行
    增貸2505萬元予環亞大飯店公司，供該公司償還欠息，經劉
    世陽、簡萬三核章同意增貸後，報請88年6月29日第287次授
    審會及88年7月2日第3屆第48次常董會議通過（下稱A12貸案
    ）。
（2）環大公司
  環大公司於85年間向中興銀行申貸4億1950萬作為該公司建
    案「敦化香榭」之整建成本，完工出售後至86年7月間尚有1
    億2773萬本金未繳清，而貸款期限又已到期，環大公司遂向
    中興銀行信託部申請經常性週轉資金貸款2億5000萬元，授
    信期間為2年，其中1億2773萬元係用以「借新還舊」，另外
    7000多萬元則係申請增貸予該公司營運週轉使用，黃榮進、
    被告甲○○明知此情，依中興銀行「經常性週轉資金貸款作
    業要點」第2條及「授信業務規則」第17條、第23條及第148
    條之規定，均不應承貸，竟仍由黃榮進指示經辦人員吳行雄
    辦理，並於86年7月17日製作對環大公司之徵信報告，且於
    「財務比率分析」欄記載「環大公司之自有資金稍嫌不足，
    負債比率偏高」，信用評等為83年46分 (E等)、84年46分（
    E等）、85年55分（D）等，惟黃榮進仍報請總行同意核貸，
    被告金桐林明知上情，猶未在授信審議委員會及列席董事會
    時，表示反對意見。嗣經被告甲○○送中興銀行86年7月28
    日第2屆第86次常董會同意後，以中期擔保放款2億2000萬元
    、中期放款3000萬元之方式貸放款項予環大公司（下稱A13
    貸案）。嗣於88年間，被告甲○○、簡萬三、劉世陽、黃榮
    進等人均知環大公司自87年12月28日起即未依約繳款，仍違
    背任務，於88年7月5日增貸600萬元予環大公司，供該公司
    繳納欠息（下稱A14貸案）。惟環大公司仍因營運大幅減少
    ，且持續虧損，經總行審查部於88年8月20日之授信戶覆審
    表內記載上情，該表並經簡萬三及被告甲○○批示，且信託
    部經辦人員莊博仁亦因環大公司又自88年6月28日起未繳息
    一事於88年8月23日製作簽呈陳報簡萬三及被告甲○○。詎
    至88年9月間，環大公司因前2億5000萬元之貸款屆期而申請
    將餘額1億4087萬元展期2年時，黃榮進、簡萬三及被告甲○
    ○竟仍未依「授信業務規則」第17條、第23條及第148條之
    規定處理，反由黃榮進指示莊博仁受理該貸款展期案，經莊
    博仁於88年9月1日製作徵信報告，並於「財務比率分析」欄
    記載「環大公司之財務結構不佳，償債能力偏弱，經營能力
    待加強，獲利能力轉差」，信用評等為85年49分 (E等)、86
    年51分 (D等)、87年40分 (E等)，且於製作授信申請書時該
    附件記載「環大公司現金週轉較為緊俏，於金融機構88年7
    月份之聯徵查詢資料授信餘額為14億8162萬元，資產變現緩
    慢，負債繳息壓力甚大，繳息多屬延滯，短期內營運現況仍
    難改善」等警語，惟黃榮進仍送請總行同意展期，經被告甲
    ○○報由中興銀行88年10月8日第3屆第62次常董會通過（下
    稱A13-1展期案）。
  於87年間，被告甲○○、黃榮進明知環大公司營運狀況不佳
    ，被告甲○○曾以87年5月18日 (87)興銀審字第1391號函行
    文予信託部，告以「環大公司86年度營收衰退，損益大幅減
    少達45.9 %，且流動資產減少5.7%，流動負債增加12%，償
    債能力略顯薄弱，請注意其營運狀況」，該函文並經黃榮進
    批示核章，信託部經辦人員吳行雄亦因環大公司自87年12月
    28日起即未依約繳息，而於88年1月至同年4月間製作列管授
    信案報告表、簡便行文表及函文陳報總行此事，並寄發催繳
    函予環大公司，總行審查部亦於88年4月29日之授信戶覆審
    表記載「環大公司繳息一再延遲，可見該集團資金調度有問
    題，關係戶授信餘額較高，請俟機逐漸收回」，該等函表亦
    經簡萬三及被告甲○○批示。詎渠等均明知環大公司之財務
    狀況已非常艱困，依該行「經常性週轉資金貸款作業要點」
    第2條、「授信業務規則」第17條、第23條及第148條等規定
    ，實應將原授信3億2000萬元之貸款案視為逾期，立即進行
    催討及保全程序，自不應再同意授信，增加授信風險，竟仍
    於88年7月間環大公司未另提擔保品而申請經常性週轉金貸
    款600萬元時，由被告甲○○指示黃榮進將該增貸案送請總
    行核可，審查部經辦乙○○於製作該案之授信案件報核表時
    ，於「授信風險及審查部初審意見」欄中載明「借戶由於並
    無其他建案推出，還款來源受侷限，致資金週轉失靈，亞世
    集團與本行往來之履約已屬異常，借戶銀行舉債壓力沈重，
    另關係企業融資往來交易頻繁，資金流向不易控管，且本案
    申貸已逾擔保品市值，授信政策實應以漸縮因應為宜，借戶
    目前營運已呈艱困，短期內恐無還本能力」，惟劉世陽、簡
    萬三仍核章同意新貸，並報由88年6月29日第287次授審會決
    議及88年7月2日第3屆第48次常董會議通過增貸環大公司600
    萬元之經常性週轉資金貸款，授信期間為1年6月（同A14貸
    案）。
  88年10月間中興銀行同意將環大公司前貸款2億5000萬元之
    餘額1億4087萬元展期2年後不久，環大公司又因無力繳納貸
    款利息，而於88年12月間，向中興銀行信託申請增貸2728萬
    元之經常性週轉資金貸款，黃榮進、被告甲○○均知依中興
    銀行「經常性週轉資金貸款作業要點」第2點之規定不應同
    意增貸，惟黃榮進仍指示經辦鄭世宏辦理，鄭世宏於製作授
    信批覆書時，在「申請單位意見」欄已記載「環大公司目前
    繳息異常」，然黃榮進猶將該增貸案送總行核示，經被告甲
    ○○報請中興銀行88年12月30日第3屆第71次常董會通過在
    案（下稱A15貸案）。
  3.中興銀行臺北分行（貸款戶：環亞公司）
（1）86年3月間，環亞公司以原向宏福票券及國華人壽申貸營運
    週轉資金之額度向中興銀行臺北分行申請轉貸金額為2億900
    0萬元之經常性週轉資金貸款，並提供環亞百貨13樓作為擔
    保，貸款用途係其中2億7900萬元用以償還向宏福票券及國
    華人壽之借款，餘1100萬元用以支應環亞百貨待出租樓層之
    整修費用，經徐雲權指示陳秀蘭辦理，陳秀蘭對環亞公司提
    供之上開擔保品進行鑑價，鑑定價值僅1億6760萬元，徐雲
    權明知此情，竟猶指示陳秀蘭以短期擔保放款《以環亞百貨
    13樓為擔保》及短期放款各1億4500萬元之方式承作，陳秀
    蘭於86年3月31日製作之徵信報告於「財務比率分析」欄中
    記載：「環亞公司財務結構未改善、短期籌措資金能力薄弱
    及資金壓力沈重」，信用評等為83年48分 (E等)、84年47分
    (E等)、85年45分 (E等)，依照該行「經常性週轉資金貸款
    作業要點」第2條規定，自不應授信予該公司，惟徐雲權仍
    送請總行同意貸款，被告金桐林明知上情，猶未在授信審議
    委員會及列席董事會時，表示反對意見。嗣經甲○○於86年
    5月23日報請中興銀行第2屆第77次常董會通過在案（下稱A1
    6貸案）。嗣該貸案於87年6月間屆至，環亞公司申請展期，
    由徐雲權指示施雅芬辦理，施雅芬於87年5月8日製作徵信報
    告，將該公司之信用評等列為84年47分 (E等)、85年47分(E
    等)、86年48分 (E等)，依「授信業務規則」第17條之規定
    不應同意展期，惟徐雲權仍將之送總行核示，被告金桐林明
    知上情，猶未在授信審議委員會及列席董事會時，表示反對
    意見。嗣由被告甲○○報請中興銀行87年6月16日第3屆第2
    次常董會通過展期1年（下稱A16-1展期案）。至87年12月間
    ，中興銀行臺北分行經辦人員施雅芬接獲亞太銀行南京分行
    人員之來電，獲知環亞公司對該銀行有繳息不正常之情形，
    即製作87年12月18日之列管授信案報告表，向丙○○及總行
    審查部陳報此情，簡萬三並於87年12月22日以審二字第8731
    2號簡便行文表促請臺北分行密切注意環亞公司之情形，嗣
    環亞公司自88年1月21日起欠繳向中興銀行臺北分行貸款之
    利息，臺北分行即於88年2月1日寄發存證信函予環亞公司催
    繳，且於88年6月30日之授信戶覆審表記載環亞公司積欠臺
    北分行利息已逾6個月，為不正常授信戶，該表並經簡萬三
    及被告甲○○批示。詎於88年6月間該2億9000萬元之貸款屆
    期時，丙○○、簡萬三、劉世陽、被告甲○○均知環亞公司
    自88年1月21日起即欠繳利息，經中興銀行於88年7月3日同
    意增貸1506萬元予該公司（此為A18貸案，如後（3）所述）
    繳納欠息後，環亞公司仍因整修無營業收入，而無力繳納88
    年7月份之利息，經丙○○指示臺北分行經辦人員吳文裕於
    88年7月31日之授信戶覆審表中，報請總行審查部同意環亞
    公司將88年7月份之應繳利息延至88年12月份繳納，經簡萬
    三同意後辦理（下稱A16-2延繳案），且環亞公司所提供作
    為該2億9000萬元貸款擔保品之環亞百貨13樓，亦因欠稅而
    遭臺北市稅捐稽徵處以88年6月22日北市稽松山創字第88907
    43200號函禁止處分，依「授信業務規則」第17條、第23條
    及第148條之規定不得再辦理展期，惟仍由經理丙○○指示
    吳文裕於88年9月3日製作授信核貸條件變更申請書報請中興
    銀行第3屆第57次常董會以增補契約之方式延長授信期間1年
    ，而將之展期至89年6月21日止（下稱A16-3增補案）。惟環
    亞公司自90年4月間起即無法繳納該2億9000萬元貸款之利息
    ，且分文未償該貸款之本金，致該貸款總額2億9000萬元於9
    2年11月28日全數提列呆帳。
（2）87年10月間，前揭2億9000萬元之貸款經同意展期1年後不
    久，環亞公司又向中興銀行申請將原向中興票券貸款之3億7
    000萬元轉貸至中興銀行臺北分行，另外再申請信用放款800
    0萬元，作為營業運轉之用，合計申貸4億5000萬元，被告甲
    ○○、簡萬三、徐雲權均知環亞公司前已向臺北分行申貸2
    億9000萬元，而依施雅芬於87年5月8日製作之徵信報告對於
    環亞公司之信用評等不佳，為85年47分（E等）、86年47分
    （E等），依「經常性週轉資金貸款作業要點」第2條規定，
    實不宜再貸放鉅款，惟仍由徐雲權指示施雅芬承辦，報請總
    行同意，被告金桐林明知上情，猶未在授信審議委員會及列
    席董事會時，表示反對意見。嗣經被告甲○○提請中興銀行
    87年10月20日第3屆第19次常董會審查，將授信額度刪減為
    8000萬元（下稱A17貸案）。而環亞公司自90年4月間即未繳
    納該筆8000萬元貸款之本息，合計該貸款於92年11月18日轉
    列呆帳為5100萬元。
（3）88年6月21日，環亞公司前向臺北分行貸款2億9000萬元屆
    期時，因環亞公司無力繳息辦理展期，被告甲○○等人依前
    揭列管授信案報告表、簡便行文表、授信戶覆審表之記載，
    均知環亞公司無資力繳納利息，且財務狀況惡劣，依照中興
    銀行「經常性週轉資金貸款作業要點」第2條、「授信業務
    規則」第148條、第17條及第23條等規定，應停止對環亞公
    司授信，並將原授信案視為逾期立即進行催討及保全程序，
    且依「授信業務逾期違約金減免辦法」第5條第1款之規定，
    環亞公司並無得減免違約金之事由，竟違背上開規定，於未
    經環亞公司提出增貸及減免違約金之申請下，即逕由被告甲
    ○○指示丙○○交由經辦施雅芬儘速辦理貸與環亞公司經常
    性週轉金貸款1506萬元（授信科目：短期放款），授信期間
    為1年，以供該公司償還欠息，依中興銀行內部之規定，徵
    信報告原應1年更換1次，惟施雅芬因不及製作新的徵信報告
    ，即依指示沿用已逾1年之87年5月8日徵信報告，並製作授
    信批覆書，施雅芬於授信批覆書之「申請單位意見」欄中如
    實記載：「環亞公司截至88年6月止尚積欠本行利息共1507
    萬9916元，.... 經照會金融同業，借戶還款繳息均有遲延
    ，有逾期發生」，惟丙○○仍於88年6月30日送請總行審核
    ，詎被告甲○○竟於分行報請審核前之88年6月29日，即指
    示審查部經辦乙○○製作授信案件報核表，經乙○○於該表
    之「授信風險及審查部初審意見」欄中載明「環亞公司之借
    金流量發生缺口，集團資金趨緊，繳息有遲繳現象」等語，
    惟劉世陽、簡萬三仍核章同意增貸，並於臺北分行送件前之
    88年6月29日第287次之授信審查會議通過該案後，提報88年
    7月2日第3屆第48次常董會議同意增貸1506萬元（下稱A18貸
    案）。總計環亞公司於臺北分行轉銷呆帳之金額達3億4174
    萬餘元。
  4.中興銀行東門分行（貸款戶：環亞大飯店公司）
（1）87年1月16日，環亞大飯店公司向中興銀行東門分行申請經
    常性週轉資金貸款1億9000萬元（授信科目：短期放款），
    東門分行經理蔡宗勳即指示經辦人員陳正仁辦理，陳正仁於
    87年1月12日製作之徵信報告，對環亞大飯店公司最近3年之
    信用評等為83年58分 (D等)、84年55分 (D等)、85年56分（
    D等），依「經常性週轉資金貸款作業要點」第2條之規定，
    不應貸予鉅款，惟蔡宗勳仍送請總行同意核貸，被告金桐林
    明知上情，猶未在授信審議委員會及列席董事會時，表示反
    對意見。嗣由被告甲○○報請中興銀行87年1月16日第2屆第
    111次常董會決議通過，授信期間為1年（下稱A19貸款）。
    迄87年12月間上開1億9000萬元之貸款屆期，環亞大飯店公
    司復向東門分行申請將該貸款餘額1億8500萬元之授信科目
    由1年短期放款變更為5年中期放款，被告甲○○等明知依中
    興銀行「經常性週轉資金貸款作業要點」第6條之規定，經
    常性週轉資金貸款期限以不超過2年為原則，仍違反該規定
    ，由蔡宗勳指示經辦吳雅玲辦理，吳雅玲於87年12月1日製
    作之徵信報告「財務比率分析」欄記載「環亞大飯店公司與
    同業相較，財務結構、償債能力、經營能力及獲利能力均較
    弱」，信用評等為84年55分 (D等)、85年55分 (D等)、86年
    56分 (D等)，信用評價不佳，惟蔡宗勳仍陳報總行，被告金
    桐林明知上情，猶未在授信審議委員會及列席董事會時，表
    示反對意見。嗣由甲○○報請中興銀行87年12月23日第3屆
    第28次常董會決議通過將1億8500萬元之貸款變更為5年之中
    期放款（下稱A19-1變更案）。嗣環亞大飯店公司因無法依
    約繳納本息，又於88年3月間申請將該貸款之本金寬限1年6
    個月，由88年2月12日展延至89年8月12日止，蔡宗勳即指示
    經辦人員游志雄製作授信核貸條件變更申請書，送請總行同
    意，由被告甲○○報請88年3月11日第3屆第37次常董會決議
    核准（下稱A19-2寬限期案）。惟環亞大飯店公司雖經同意
    本金寬限期，然仍自88年2月12日起無力繳息，經游志雄製
    作88年4月12日之列管授信案報告表向蔡宗勳、簡萬三及被
    告甲○○陳報，詎渠等明知此情，仍未依「授信業務規則」
    第17條、第23條及第148條等規定，停止對環亞大飯店公司
    授信，將原授信案視為逾期，立即進行催討及保全程序，且
    明知依「授信業務逾期違約金減免辦法」第5條第1款之規定
    ，環亞大飯店公司並無得減免違約金之事由，竟於88年7月
    30日環亞大飯店公司申請自88年7月1日起調降利率為8％，
    為期1年，並全額減免88年2月12日至88年7月31日之違約金
    62萬7412元時，由蔡宗勳報請總行審查部簡萬三於88年8月5
    日予以同意（下稱A19-3減免案）。然環亞大飯店公司仍無
    法正常繳息，蔡宗勳即指示經辦游志雄於88年8月6日製作列
    管授信案件報告表，陳報總行審查部劉世陽、簡萬三及被告
    甲○○同意讓環亞大飯店公司之上開貸款自88年7月起之利
    息逐月延後5個月繳交，為期1年，惟環亞大飯店公司須預先
    開立88年7月1日至89年6月12日之繳息支票12張交東門分行
    收執，然至88年8月17日，環亞大飯店公司仍無法依上開條
    件提交繳息票，僅能交付89年1月及2月之支票予東門分行，
    且因不滿東門分行積極催收徵提繳息票之作為，遂向被告甲
    ○○抱怨，被告甲○○竟以電話指示東門分行副理張四山（
    經理蔡宗勳請假）交由經辦游志雄製作88年8月17日之列管
    授信報告表，並簽擬意見：「因環亞大飯店公司無法提供前
    述12張支票繳息，提請總行准予免再徵提繳息票」，經提報
    劉世陽及被告甲○○批准後，東門分行即未再向環亞大飯店
    公司要求提供繳息票（下稱A19-4免徵案）。嗣至88年12月
    間，環亞大飯店公司又申請減免自88年7月12日至88年12月3
    0日止之全數違約金68萬9653元，蔡宗勳明知該申請並不符
    「授信業務逾期違約金減免辦法」第5條第1款之規定，仍指
    示游志雄製作授信批覆書，將該違約金減免案送總行核示，
    經被告甲○○於88年12月30日批准在案（下稱A19-5減免案
    ）。嗣環亞大飯店公司自90年5月12日起即未繳息，本件1億
    8500萬元之貸款於92年11月18日提列呆帳達1億8423萬餘元
    。
（2）88年7月間，蔡宗勳等由上開授信核貸條件變更申請書、列
    管授信案報告表均知環亞大飯店公司自88年1月12日起即無
    法繳納上開（1）所述貸款案之利息，該公司之資金週轉已
    不靈，竟仍於環亞大飯店公司向東門分行申請經常性週轉資
    金貸款700萬元（授信科目：短期放款），授信期間1年，用
    以償還欠息時，未依「經常性週轉資金貸款作業要點」第2
    條、「授信業務規則」第148條、第17條及第23條等規定，
    停止對環亞公司授信，將原授信案視為逾期立即進行催討及
    保全程序，反由被告甲○○於88年7月2日指示蔡宗勳交由經
    辦吳雅玲承貸製作授信申請書，吳雅玲於授信申請書之「申
    請單位意見欄」記載「環亞大飯店公司因經濟不景氣之影響
    致資金週轉不靈，前貸利息自88年1月12日起即未繳付」，
    惟蔡宗勳仍送請總行核示，總行審查部經辦乙○○於製作授
    信案件報核表時，於該表之「授信風險及審查部初審意見」
    欄中載明「亞世集團旗下9家關係企業除九八行批發及大亞
    百貨繳息正常外，餘履約繳息均不正常，於88年2月12日已
    積欠利息623萬餘元」，惟仍經劉世陽、簡萬三核章同意增
    貸，報由88年6月29日第287次授審會決議及88年7月2日第3
    屆第48次常董會議通過（下稱A20貸案）。
  5.中興新莊分行（貸款戶：環亞大飯店公司）
（1）86年10月間，環亞大飯店公司向中興銀行新莊分行申請經
    常性週轉資金貸款3億元，並提供臺北縣新店市○○段5筆土
    地為擔保，新莊分行經理陳椿雄即指示經辦陳明亮辦理，依
    陳明亮於86年10月14日製作之徵信報告顯示「環亞大飯店公
    司整體財務比率較一般同業為差，究其原因不外於銀行貸款
    偏高，且獲利能力尚待加強」，而該飯店提供作為擔保之土
    地鑑估值僅2億7290萬元，且已設定第1順位抵押權，又因有
    未辦理保存登記之建物存在，故亦無法辦理地上權，依「經
    常性週轉資金貸款作業要點」第2條之規定不應承貸，惟陳
    椿雄仍將該貸案送請總行核示，被告金桐林明知上情，猶未
    在授信審議委員會及列席董事會時，表示反對意見。嗣經被
    告甲○○報請86年10月30日第2屆第100次常董會決議通過以
    短期擔保放款科目放款2億1500萬元予環亞大飯店公司，授
    信期間為1年（下稱A21貸案）。嗣至87年9月間該貸款屆期
    ，環亞大飯店公司申請展期時，新莊分行經辦人員陳玉玫於
    87年9月28日製作徵信報告顯示：「環亞大飯店公司整體財
    務比率較一般同業為差，究其原因不外於銀行貸款偏高，且
    獲利能力尚待加強」，其信用評價不佳，惟陳椿雄仍報請總
    行核示，經審查部經辦乙○○製作授信案件報核表時，於該
    表之「本案授信評估」欄中載明「環亞大飯店公司之營運資
    金多仰金融機關借款，整體財務狀況存有：關係人間交易頻
    繁，利息支出沈重，負債偏高，資金以短支長，短期償債能
    力顯有不足，獲利能力不穩定之現象，且本行對亞世集團之
    授信額度達50億8600元（授信餘額47億4800萬元，其中擔保
    比率77%，信用比率23%），對該集團整體營運概況及關係人
    間交易之合理性宜予注意」等警語，被告金桐林明知上情，
    猶未在授信審議委員會及列席董事會時，表示反對意見。經
    莊俊達、簡萬三核定同意展期1年，報由87年10月20日第253
    次授審會決議及87年10月22日第3屆第20次常董會決議通過
    （下稱A21-1展期案）。惟上開貸案經同意展期後不久，環
    亞大飯店公司自87年11月17日起即無法繳息，新莊分行經理
    張盛枝竟未依「授信業務規則」第17條、第23條及第148條
    等規定，停止對環亞大飯店公司授信，將原授信案視為逾期
    ，立即進行催討及保全程序，猶以88年1月12日興莊字第880
    06號簡便行文表報請總行同意將環亞大飯店公司於87年12月
    17日應繳之利息展延至88年2月16日，並經被告莊俊達、簡
    萬三、金桐林及甲○○批准（下稱A21-2利息展期案），新
    莊分行經辦陳玉玫亦因環亞大飯店公司延滯繳息，而於88年
    4月21日製作列管授信案報告表，陳報張盛枝、劉世陽、簡
    萬三及被告甲○○，總行審查部亦於88年6月30日之授信戶
    覆審表之「總行審查部覆審意見」欄中記載「繳息異常請加
    強催繳」，經簡萬三及被告甲○○批閱。詎渠等均明知環亞
    大飯店公司財務狀況惡劣，竟猶於88年10月間，上開2億150
    0萬元之貸款屆期環亞大飯店公司又申請展期及減免全數違
    約金75萬3370元時，未依前揭「授信業務規則」之規定進行
    催討及保全程序，且該公司依「授信業務逾期違約金減免辦
    法」第5條第1款之規定，並無得減免違約金之事由，仍由張
    盛枝指示曾秀美承辦，曾秀美於88年10月26日製作之徵信報
    告「財務比率分析」欄中已記載「環亞大飯店公司之財務結
    構、償債能力及經營能力與同業水準相較，比率偏低，顯示
    該公司應加強此三者」，信用評等為85年58分（D等)、86年
    53分 (D等)、87年52分 (D等)，惟張盛枝仍報請總行同意予
    以展期1年及減免違約金，審查部經辦乙○○製作授信案件
    報核表時，於該表之「授信風險及審查部初審意見」欄中載
    明「環亞大飯店公司營運資金多仰金融機構借款，整體財務
    狀況存有：關係人間交易頻繁，利息支出沈重，負債偏高，
    資金以短支長，短期償債能力顯有不足，獲利能力不穩定之
    現象且已繳息不正常」，惟仍經劉世陽、簡萬三核章同意展
    期及減免違約金，報由88年12月27日第313次授審會決議及
    88年12月30日第3屆第71次常董會議通過（下稱A21-3展期及
    減免案）。
（2）88年6月間，被告甲○○等人依上開簡便行文表、列管授信
    案報告表及授信戶覆審表，均知環亞大飯店公司自87年11月
    17日起即延滯利息，依中興銀行「經常性週轉資金貸款作業
    要點」第2條、「授信業務規則」第17條、第23條及第148條
    等規定，均不應再同意授信，而應將該授信案視為逾期，立
    即進行催討及保全程序，且依「授信業務逾期違約金減免辦
    法」第5條第1款之規定，環亞大飯店公司並無得減免違約金
    之事由，惟張盛枝仍指示經辦人員陳明亮製作授信申請書送
    請總行同意增貸1010萬元經常性週轉資金貸款予環亞大飯店
    公司供該公司償還欠息，並減免違約金109萬9000元，總行
    審查部經辦乙○○於授信案件報核表之「授信風險及審查部
    初審意見」欄中載明「借戶集團旗下9家關係企業除九八行
    批發及大亞百繳息正常外，餘履約繳息均不正常，自87年11
    月17日已未向新莊分行繳息」，惟劉世陽、簡萬三仍核定同
    意增貸及減免違約金後，報由88年6月29日第287次授審會決
    議及88年7月2日第3屆第48次常董會議通過，徒增授信風險
    （下稱A22增貸及減免案）。
（二）適用法律：
    按犯罪事實應依證據認定之，無證據不得認定犯罪事實，又
    不能證明被告犯罪，應諭知被告無罪之判決，刑事訴訟法第
    154條第2項、第301條第1項分別定有明文。而刑事訴訟法上
    所謂認定被告犯罪事實之證據，係指足以認定被告確有犯罪
    行為之積極證據而言，苟積極證據不足為不利於被告事實之
    認定時，即應為有利於被告之認定，更不必有何有利之證據
    ，最高法院著有29年上字第3105號及30年上字第816號判例
    可參。經查：
  1.依刑法第342條第1項之規定，背信罪之構成要件為：（1）
    主觀上須有背信故意以及為自己或第三人之利益或損害本人
    利益之不法意圖；（2）為他人處理事務；（3）違背其任務
    之行為，即財產處分權之濫用與信託義務之違背；（4）損
    害本人之財產或其他利益者。即行為人必須有違背他人委託
    任務之具體行為，或在執行其受託任務時違背本人要求之一
    定義務，始有背信罪成立之可能。本件雖涉銀行相關金融授
    信業務事項，惟終究屬於刑事案件，其認定事實、適用法律
    仍不得脫離我國刑法所採行為刑法之基礎原則，其構成要件
    該當之行為，必須於客觀構成要件行為進行同時，於主觀上
    具備為自己或第三人不法利益或損害本人利益之意圖，及背
    信之構成要件故意，殊不得徒以客觀上有造成本人財產或其
    他利益損害之事實，即疏忽檢驗犯罪之第一階段必須主、客
    觀構成要件皆備始屬該當之基本要求，遽予論處被告刑法背
    信罪，應先予敘明之。
  2.學理上，商業銀行承擔的任務主要有二，其一為社會整體經
    濟活動中作為受授信用的中介角色，一方面從政府、企業、
    家庭、個人等社會廣大階層吸收資金，另一方面又將吸收而
    來之資金引介給資金需求者，以挹注其從事生產性或非生產
    性之需要，以促進整體經濟的發展；其二為配合貨幣政策，
    將超額準備用於放款，以作為創造存款貨幣的貨幣機構。然
    商業銀行並非政府或公益機構，是其除負有一定政策功能及
    社會責任外，原則上亦如同其他企業一樣，仍是以追求最大
    利潤為其主要經營目標，此亦為商業銀行經營發展的最重要
    動力。所謂追求最大利潤係指其放款與投資等生利資產能產
    生最大的收益率，因此銀行將其吸收的存款和其他資金置於
    最有利可圖之處，以求孳息最大化，乃事屬必然。但是為了
    保證資產的變現與隨時可動用資金的能力，以隨時滿足存款
    人的提存需要，並且保證銀行、客戶資產的安全性，適當地
    將風險減到最低程度，因此銀行在追求最大利潤同時，仍必
    須保持其資金流動性及安全性，並以此三者之平衡作為其經
    營管理之基本原則。一般來說，銀行的安全性及流動性是成
    正相關的，流動性較大的資產，風險就小，安全性也就高。
    而盈利性較高的資產，由於變現時間較長，風險相對較高，
    因此流動性和安全性就較差，因此盈利性與安全性、流動性
    的關係，往往呈反方向變動。故商業銀行在經營其生利資產
    時，必然會面對盈利性與安全性、流動性之間的衝突與抉擇
    ，追求盈利是商業銀行的最終目標，亦係維持商業銀行流動
    性和保證銀行安全性的重要基礎，做為銀行的經營者，必須
    依據商業銀行的自身條件，盡量於兼顧追求最大利潤，並維
    持資金流動及安全。
  3.授信業務是商業銀行最重要的業務之一，亦為銀行收入的主
    要來源，以國內銀行業而言，其每年的總收入中，約有95％
    係來自授信資產的利息收入（參見羅際棠著，銀行授信與經
    營88年8月再版二刷，第1頁）。而商業銀行之授信實質上亦
    屬投資之一種型態，尤其當銀行接受大眾存款，並付出一定
    比例之利息作為持有資金之對價，若過度保守而放棄追求盈
    利之機會，無異自我設限而坐吃山空，並且扼殺商業銀行追
    求獲利之機會，浪費自身持有之資金所可以產生之經濟效益
    ，違背廣大股東入股銀行之初衷。但商業投資的過程中，風
    險是必然存在的，授信貸款業務亦然，除非沒有放款，否則
    呆帳之出現幾乎乃不可避免之現象。從事授信貸款業務之相
    關銀行人員於執行業務時，若不具備一定的冒險精神，一味
    消極怕事，非力求毫無損失不可，則在近十年金融開放，多
    家銀行相繼核准設立的商業環境下，恐將毫無競爭力可言，
    終將流於經營失利之途。惟誠如上揭說明，銀行經營除追求
    利潤外，仍須兼顧安全性、流動性。商業銀行持有存款人所
    存入之龐大資金及股東所投入之鉅額股本，一旦於投資過程
    中遭受重大虧損，其對於整體金融秩序及社會民心之衝擊，
    不可小覷，近來美國數家大型銀行之破產案，即屬適例。因
    此，銀行授信業務之進行固不能全盤否定於風險中求取盈利
    之必要性，然仍應於穩健經營的考量下，將授信風險予以適
    當控管。
  4.這樣的控管，主要是表現在法律（如銀行法）、主管機關（
    如行政院金融監督管理委員會、財政部）所為之令函、銀行
    決策階層（如常董會）為內部控制所頒佈之各種授信業務相
    關規章，以及授信業界經常使用的5P原則（即授信人員經由
    對於借款戶（people）、資金用途（Purpose）、還款來源
    （Pay-ment）、債權保障（Protection）、授信透視（
    Perspective，或譯為授信展望）等5大因素的評估，以衡量
    授信戶信用，從事授信貸款業務之相關銀行人員，自應於前
    揭有效規範下，以其專業敏感度、判斷力及承受誤判之主客
    觀能力，決定應否授信、授信金額及條件。然而，上述規定
    不見得鉅細靡遺，並均樹立清楚的衡量標準。除部分條文劃
    立明確之行為限制外，實際上基於事務本質考量，這類規定
    均大量使用不確定法律概念（以中興銀行授信業務規則第40
    條為例，該條規定：「中長期貸款，原則上應以經營情形良
    好，財務結構健全及徵信資料完整之客戶為對象。」，短短
    條文內，即包含「良好」、「健全」、「完整」等3個須經
    評價始能闡明其意義的不確定法律概念），並以此作為授信
    決策之規範結構。申言之，銀行授信與否之決定程序，是經
    由一系列徵信、談判、內部評估等過程顯現出的具體事實，
    再藉價值判斷對事實做出評價。最後的評價可能但不必然導
    出唯一且明確的結果，此與行政法學的判斷餘地理論相似，
    在高度屬人性或人格條件的專業價值判斷，例如學生成績的
    評量、人事考績的核定、高度技術性及政策性之決定等類似
    情況，數種可能決定中的任何一種，因其被不確定法律概念
    所涵蓋，均可被認為合法。
  5.於具體授信案件上，從授信戶的財務條件良窳、資金運用計
    畫是否妥適、擔保品價值鑑定、保證人信用是否可靠，到整
    體景氣預測、個別行業的特性，甚至公部門因政策因素而為
    行政指導可能造成影響之評估等等，無一非具有專業知識背
    景、長期累積之經驗與敏銳觀察力不可。銀行授信業務相關
    人員基於上開特性所做的判斷，如能落於前揭不確定法律概
    念所構成的規範涵蓋範圍內，自不能謂有何違法性。至於其
    判斷是否為最佳決定，基於法院並非專精於授信業務者，亦
    無為銀行作具體授信判斷之權責，在上開法律、主管機關令
    函、銀行授信業務相關規章及授信原則所構築的規範限度內
    ，法院無從做出比專業授信人員更精準、更能獲利、並且能
    更降低資產風險的決定。況且就負責決定授信案件之專業經
    理人而言，其經手授信案件之成敗，關係著銀行出資者（股
    東）之信任度、是否繼續任用，以及薪資升降調整的後果，
    法院若在容許其施展長才的「判斷餘地」範圍內擅予干涉，
    進而影響、限制其日後在類似狀況時所可能做出的決定，無
    疑將嚴重侵害商業秩序之運作，且有超出司法審查界線之虞
    。為避免過渡干涉正常商業秩序之運作，破壞經營權責之對
    應關係，法院除就其上開人員授信判斷逸脫規範部分，有權
    審查是否具有不法情事外，對於規範所容許的架構內出現的
    任何可能性，並無審查其是否適當之空間，更無逕將所謂「
    不適當」之行為論處刑責之餘地。銀行專業經理人於具體授
    信案件中，若有因評估不當，導致虧損之情形，或許將造成
    銀行、投資者之重大損失，甚至主管機關尚必須介入接管，
    動支國家財源始得緩和其對整體金融體系的衝擊，但並不代
    表該作成「錯誤」授信決策之人一定有被以刑法背信罪處罰
    之必要。因其判斷若仍屬法律、主管機關令函及銀行自身規
    章所容忍的風險程度內所為之決策，則應留由商界評價機制
    、股東（出資者）之信任，甚至職位之去留作為其所犯「錯
    誤」之代價，但尚難僅以其授信決定失利之結果，逕予論斷
    其必構成背信罪之不法。況就借款人提供擔保品之價值多寡
    、授信金額是否應為擔保品之一定成數、以及決定是否授信
    貸款等問題，均屬專業且屬人性極高的判斷事項，相同借款
    人、相同擔保品，對不同金融機構而言，或因對景氣之判斷
    不同，或因對借款人之信用優劣之認定有異，或因市場競爭
    強弱，當因金融市場上各種財務性或非財務性因素，而產生
    不同之估價、授信標準及結論。銀行授信業務之相關人員在
    商場上隨時作即時判斷，其判斷之優劣，反映出市場競爭之
    一面，有競爭必有成敗風險。因此法院祇問是否在規則內競
    爭，及其所為判斷是否符合公司內部控制制度之規定，法院
    不應也不宜以市場結果之後見之明，論斷經理人或相關授信
    人員原先所為授信判斷是否錯誤，甚而遽認失敗之授信判斷
    係故意或過失侵害公司，即論經營者或經理人以背信罪責。
    是以，倘授信人員於授信過程均符合法律、主管機關及銀行
    （即本人）內部控制規章之規定，除非另有積極證據證明背
    信之故意或意圖，否則應尊重其商業判斷餘地，不容以該授
    信案件成為呆帳無法收回，即謂授信業務之決策者有何違背
    信託義務之行為，亦不應以背信罪責論處（臺灣高等法院高
    雄分院95年度上易字第233號判決亦同此見解）。
（三）不爭執事項及被告等之辯解
    訊據被告甲○○、金桐林、蔡宗勳 、丙○○、黃榮進、陳
    椿雄、莊俊達、李基存、徐雲權、張盛枝、劉世陽、林竹雄
    固均坦承伊等於上開期間分別於中興銀行擔任總經理（甲○
    ○）、副總經理（金桐林）、永吉分行經理（蔡宗勳、李基
    存、許世芳、陳椿雄）、總行審查部科長（劉世陽、莊俊達
    ）、審查部副理（林竹雄）、信託部經理（黃榮進）、臺北
    分行經理（徐雲權、丙○○）、東門分行經理（蔡宗勳）、
    新莊分行經理（陳椿雄、張盛枝），且中興銀行確曾於起訴
    書所載日期，對亞世集團旗下之環亞公司、三民建業公司、
    環大公司及環亞大飯店公司為A部分犯罪事實欄所載之貸案
    授信、展期、減免違約金、減免利息，而被告甲○○、金桐
    林、蔡宗勳、丙○○、黃榮進、陳椿雄、莊俊達、李基存、
    徐雲權、張盛枝、劉世陽、並先後分別於上述日期、期間參
    與A部分犯罪事實欄貸案之授信、展期、減免違約金、減免
    利息、增補契約等程序等事實，惟均堅詞否認有何背信之犯
    行。
  1.被告甲○○辯稱：
（1）按中興銀行授信業務規則第27條、授信案件審核程序處理
     要點第3條規定，承辦分行或審查部如認案件不宜承作，可
     以逕行駁回。然本案各件授信皆經由受理單位呈送總行核
     貸，顯示審核人員亦認可接受授信。
（2）金融界就授信案件向有所謂5P原則；且中興銀行授信業務
     規則第15條亦規定有供授信決策人員判斷之參考依據，故
     銀行決定貸放與否係依5P綜合判斷，非5P完全符合才能貸
     放。另信用評等僅是決定利率高低之參考，非核貸與否之
     唯一依據。
（3）存保公司進駐後對於屆期之授信案件亦採相同處理方式，
     更有同意借款戶新貸案申請之情形，足證同意展期、減免
     利息或違約金無有不當。
（4）亞世集團授信案件雖有借新還舊情形，然並無違反中興銀
     行相關授信規定；且貸款金額並未流入授信戶帳戶，而係
     用以償還舊借款戶所欠利息，既未增加銀行損失，對借款
     戶債權請求權時效亦從5年延長為15年，益足確保銀行債
     權。且適逢亞洲金融風暴，銀行如逕依強制執行手段收回
     債權，將立刻造成銀行損失，採企業協商方式，配合政府
     紓困政策，給予企業重生空間，方能使銀行債權獲得更大
     保障。
（5）本案亞世集團多件貸案提報後，不乏嗣經總行駁回或刪減
     貸款金額、調高利率、徵提擔保品、繳息票據及加徵保證
     人等情事，足見中興銀行對於亞世集團之授信並非所謂事
     先談妥。
（6）雖被告徐雲權、被告蔡宗勳陳稱，案件由伊指示或介紹，
     然銀行總經理介紹案件予分行承作乃業界所常見，伊僅係
     告知分行經理承作貸款機會，未有要求分行必須承作或填
     載不實徵授信資料，並未違反中興銀行授信規定。
（7）亞世集團授信案件分散永吉分行、台北分行、信託部、東
     門分行、新莊分行經辦，其間自申請、審查、審議、批示
     及撥貸，參與人員眾多，貸款條件是否合乎准貸，有無缺
     漏，勢難逃眾多專家之審查，伊不可能操控貸案，亦絕無
     護航特定授信案件之意圖與行為。
（8）常董會之成員若非具備金融專業背景，即屬有豐富歷練之
     殷商鉅戶，因此中興銀行常董會審查授信案件時，出席之
     常務董事均得致力實質審查，各常董會所審查之案件，雖
     多決議照案通過貸放，惟其中亦有若干案件常董會作限縮
     、否決之決議，且常董會對於自己投資銀行之業務運作，
     絕無漠視之理，絕非伊之橡皮圖章，並非伊得以一手蒙蔽
     。
（9）遍觀全卷均未顯示，證明伊有不法利益之行為與意圖，而
     本案貸放之對象與伊均無僱傭關係或交易往來，各該企業
     負責人與伊非親非故，伊既任總經理高位，衡理難有不利
     中興銀行之意圖，縱認伊於行使職權核決或層轉貸放案件
     時偶有疏失，亦與背信罪之主觀構成要件不符。
（10）故伊就公訴人起訴之A部分事實，並無構成刑法第342條
      第1項之背信罪。
  2.被告丙○○辯稱：
（1）環亞公司向台北分行貸款2億9千萬元，於88年6月21日屆
     期而無力清償，然其係營運正常但短期資金調度困難之傳
     統產業，因應亞洲金融風暴，財政部鼓勵金融機構給予產
     業紓困，伊已盡其應注意之能事，就逾越伊權限範圍之該
     案經審慎評估並據實揭露財務報告，再依規定提送總行，
     嗣於88年8月31日經第296次授審會決議通過，復於88年9月
     2日經第3屆第57次常董會核准，配合行政院決策予以延長
     授信1年，並無違背任務之行為，殊難認定伊有何背信之情
     事。
（2）苟如公訴意旨所認環亞公司財務惡化，不宜延長該2億9000
     萬元貸款期限，伊延長貸款期限，構成背信，然則中央存
     保公司接管後，存保公司臨時監管人亦決議再延長授信2年
     ，復違反中長期授信準則，未徵提現金流量預估表，甚且
     調降利息，何以不構成背信？公訴人之立論不無矛盾。
（3）台北分行短期無擔保貸款1506萬元予環亞公司，係中興銀
     行配合政府決策，並符合不良授信債權處理準則第5條第1
     項規定。另按中興銀行授信營業單位授信授權準則第3條第
     1項前段及第4條第1款後段規定，分行授信權限來自總行之
     授權，本案係總經理甲○○於88年6月29日中午電話指示辦
     理，且伊依指示送請總行審查前，總行業於88年6月29日所
     召開之第287次授審會決議通過。既總行同意貸放在前，伊
     依總行指示及授信授權準則辦理，應難謂有背信情事。
（4）無擔保貸款1506萬元予環亞公司案，總行發送台北分行之
     授信批覆書中將原記載申請金額1508萬元改為1506萬元，
     利率則將原記載P+0.25改為P-0.55，顯見台北分行所申請
     核貸之金額及利率與總行核准之金額與利率未盡相同，伊
     確無與被告甲○○等人有共同背信之犯意聯絡，至臻明顯
     。
（5）其次，本件授信延用已逾1年之87年5月8日徵信報告，係因
     伊接獲甲○○電話指示儘速辦理，經辦施雅芬來不及重新
     製作徵信報告，故不具期待可能性。且檢察官將總行審查
     部、授審會、常董會依舊有徵信報告仍核准放款之過失，
     歸責於無權限之伊承擔，豈有此理？又台北分行於88年7月
     28日及8月2日已補製作徵信報告呈送總行，應難執此逕認
     伊有違背任務之情事。
（6）再者，本件1506萬元貸案，係利用增貸方式貸款，用以繳
     納先前貸款所積欠之利息，只是將利息債務改為新增本金
     債務，並未額外增加新的債務，也未另外核撥金錢給客戶
     ，並未造成新的損害，且因改為新增本金債務之結果，可
     收取利息，對中興銀行更屬有利。且本件1506萬元已悉數
     收回並無造成銀行損害，顯見與背信罪之構成要件有間，
     不得以背信罪論擬。
（7）故伊就公訴人起訴之A部分事實，並無構成刑法第342條第1
     項之背信罪。
  3.被告黃榮進辯稱：
（1）雖公訴意旨指稱系爭貸款案之申請應斷予拒絕不應轉呈，
     然案件已超過分行經理准駁權限，伊就此無權准駁權限之
     授信申請案轉呈總行准駁，與中興銀行內部規定核無不符
     ，無違背受託任務之可言。又該等超過權限之授信案件既
     非伊受託處理之業務，與刑法第342條規範處理事務之人
     要件不合。
（2）伊於轉呈系爭授信申請案時，依規定詳實揭露貸款戶之營
     運、財務及徵信調查資料，並無保留、竄改等虛偽不實之
     情，亦無不法指示經辦人員隱匿作假情事。而環亞大飯店
     及環大公司之貸款授信申請、展期申請等，均經授信決策
     單位核准在案，核准後撥貸前亦未發生營運信用貶落變化
     ，伊業依授信內容辦理；嗣於環亞大飯店及環大公司欠繳
     貸款利息時，亦積極催理，並製作列管授信報告表簽呈陳
     報總行，足稽伊自始無損害中興銀行利益之不法意圖及故
     意。
（3）伊未自該貸款案受有任何利益，亦與貸款戶環亞大飯店公
     司、環大公司之負責人、共同被告總行總經理甲○○、簡
     萬三、金桐林、林竹雄、莊俊達、劉世陽等均不熟識夙無
     來往，殊無必要謀不法利益於該集團、施加不法損害於中
     興銀行之不法意圖。且就貸款案之申請均依程序辦理徵信
     ，與普通一般徵信業務相同，未受被告甲○○之不法指示
     ，更絕未以不實虛偽之徵授信資料欺瞞總行或常董會而轉
     呈申請。依起訴書所列各共同被告供述及證人證詞及其他
     證據方法，均無法證明伊有任何違背任務、圖取不法利益
     或不法損害之犯意聯絡共犯背信之事實。
（4）故伊就公訴人起訴之A部分事實，並無構成刑法第342條第
     1項背信罪。
  4.被告陳椿雄辯稱：
（1）起訴書A部分所載之環亞公司、三民建業公司、環大公司
     向各分行申請資金貸款、發行商業本票保證、展期、減免
     違約金等案，逾越伊身為分行經理所得核駁之職權範圍，
     於據實揭露各授信戶財務狀況，依內部作業規定核轉總行
     批示，即無違背任務之背信行為。
（2）授信案件之准駁，應依5P原則及公共利益綜合判斷，而信
     用評等僅為授信案利益或費率之參考，並非准駁授信案件
     之為唯一依據，伊仍得受理授信申請，並依規定轉呈總行
     核示准駁意見後憑辦。
（3）伊所經手之亞世集團案件均已徵有抵押權或質權之十足擔
     保，且要求亞世集團負責人、董事及關係企業為連帶保證
     人或共同發票人，以確保銀行債權，足見伊當時業已善盡
     忠實義務及注意義務，無意圖違背職務、亦無背信行為。
（4）就系爭授信案件一有逾期情事時，伊均積極催理，除電話
     催繳、親自拜訪、寄發存證信函及徵提還款票據外，且迅
     速向總行忠實呈報各授信戶遲繳利息等負面訊息，又提出
     「餘額不允動用」、「積極向借戶催討」等建議，委無背
     信意圖及行為可言。
（5）伊與環亞公司、環大公司、環亞大飯店等亞世集團人員並
     無親戚或朋友關係，亦未曾直接或間接收受亞世集團或所
     屬公司之利益，亦未曾指示中興銀行之經辦人員應依預定
     申貸內容為一定處理或掩飾授信戶財務不佳之情況，主觀
     上固非意圖為自己或第三人之不法利益，亦非意圖損害中
     興銀行利益，客觀上更無任何違背任務之行為，自不該當
     於背信行為。
（6）89年7、8月間，環亞、三民建業、環大公司財務狀況更顯
     惡化，但當時已為中央存款保險公司接管之中興銀行總行
     ，仍核准伊依職權所呈之授信申請案，足徵伊非但對於鉅
     額授信案件無決策准駁權限，抑且其依規定核轉總行核示
     各件授信申請案，無違背任務或違法。
（7）環亞大飯店公司在新莊分行之授信案件，非如公訴人所稱
     係由於有未辦理保存登記之建物存在而無法辦理地上權，
     而係地上權並非擔保物權對於債權確保無直接實益，且總
     行批示自始亦非以完成設定地上權為貸放條件，伊無決策
     權力而僅僅遵照上級批示貸放授信，要無違反經常性週轉
     資金貸款作業要點第二點或其他作業規定。且伊自新莊分
     行離職以前，環亞大飯店均無遲延繳息情形，足見環亞大
     飯店係正常授信戶，不得以其離職後之繳息異常等不良授
     信結果，來歸咎伊當初之職務行為。
（8）退一步言，縱令轉列呆帳之不良授信為伊職務行為所致，
     依中興商業銀行不良授信債權處理準則第11條明文，呆帳
     非不能受償之債權，仍可依法訴追，非屬中興銀行所受損
     害之結果。
（9）就本案當時已財務狀況不佳之亞世集團，仍給予延期或減
     免違約金或減息或以償還欠息之目的新增貸款，係綜合考
     量所為之商業判斷，綜觀全卷並查無伊有任何舞弊或故意
     犯罪事項，即不應以事後角度反推伊有何不法行為。
（10）故伊就公訴人起訴之A部分事實，必無構成刑法第342條
      第1項之背信罪。
  5.被告金桐林辯稱：
（1）追加起訴書所載犯罪事實之證據清單，並無中興銀行授信
     審查委員會之會議紀錄，不能證明被告有出席該等會議。
（2）授審會委員並未看到分行之徵信報告，對放款案內容無深
     入了解之可能，惟有相信審查部之審查意見。若授審會委
     員認為審查意見並無違反中興銀行授信規章，亦無瑕疵或
     不當而無人提出意見，就通過了，如果有意見，才會提出
     來討論，以多數決表決是否通過，但並不記載何人反對。
     且開會既採多數決，即非授審會委員單獨可以決定通過貸
     案，足見伊不可能圖取不法利益或故意損害中興銀行之權
     益。
（3）伊對於審查部乙○○所製作授信案件報核表所載「對該集
     團整理營運概況及關係人交易之合理性宜予注意」確實並
     未看過，或許並未參加該次授審會，又或許被告當時離開
     現場（上洗手間），檢察官無證據證明伊係知情而未為反
     對，且合議制多數決下，縱伊為反對之表示亦無濟於事，
     難認伊觸犯背信罪。
（4）貸款案係由常董會決議是否核准貸款，伊僅列席備詢，就
     非主管業務部分，並無提出報告或反對之可能，否則即屬
     越權。檢察官未明瞭貸款案決議過程，認定常董會列席人
     員應負反對義務，容有誤會。
（5）故伊就公訴人起訴之A部分事實，並無構成刑法第342條第
     1項之背信罪。
  6.被告莊俊達辯稱：
（1）本件犯罪事實A部分各申貸案、展期案、減免違約金利息、
     免徵擔保等事項之批准權限為常董會，或授權由總經理決
     定，審查科僅做書面審查，擬具初審意見，目的在充分揭
     露資訊，以提供有權核准者核駁之用，並非對授信申請案
     核定准許，審查科長沒有退件之權，檢察官誤認伊對於亞
     世集團各申貸案件有核定權，容有誤會。
（2）伊於86年2月間至88年3月擔任中興銀行總行審查部科長一
     職，純屬受雇於中興銀行，聽從長官之指揮監督執行職務
     ，與中興銀行之間並無基於委任或其他類似關係，檢察官
     所起訴之背信罪，其構成要件亦有未合。
（3）設若伊受雇於中興銀行仍屬基於其他類似關係，為他人處
     理事務，則所謂他人應為中興銀行，伊擔任審查科長時，
     所面臨的是中興銀行已經放貸給亞世集團龐大之放款或商
     業本票保證，重點是如何讓亞世集團得以營運，以便中興
     銀行得以收回債權，故伊與組員溝通後，將亞世集團之財
     務營運狀況，充分揭露於審查部意見之中，以供授審會、
     常董會決定亞世集團之授信案件，並無任何不法意圖，亦
     無故意違背中興銀行利益而為違背任務之行使。
（4）起訴書A部分所載之各申貸案、展期案、減免違約金利息、
     免徵擔保等事項之批准，均符合相關法令及中興銀行內部
     規章，伊與組員共同討論或尊重組員擬具之初審意見，均
     未違背任務之行使，且是基於為中興銀行之利益。首先，
     依中興銀行授信業務規則第134條、第137條、第139條、第
     141條、中興銀行經常性週轉資金貸款作業要點第3條、第
     10條等規定，放款到期後本可以辦理展期，非一到期即需
     收回，資本性資金到期或辦理商業保証到期後均可以辦理
     展期，非硬性規定一概不准，又依中興銀行授信業務逾期
     違約金減免辦法第5條、第6條第1項之規定，借戶發生財務
     困難時，可以減免授信案之違約金。其次，信用評等是作
     為銀行評估利率之依據，並非作為評估借款人信用高低之
     用，也不是核准貸款與否之依據，檢察官誤認借款人信用
     評等E、F，即屬信用低弱，不得承做授信，顯然誤解銀行
     規定。再者，依中興銀行不良授信債權處理準則第5條規定
     ，當借戶發生財務困難而無力還本時，確可在總行有權階
     層核准下，予以繼續融資輔導，以降低債權損失。故亞世
     集團授信案經常董會核定繼續融資，無違反中興銀行之內
     部規定。
（5）伊擔任中興銀行審查部審查科長時，不識亞世集團之任何
     人，亦未曾有任何接觸，完全沒有為亞世集團不法利益之
     動機、意圖與事實。且就銀行實務而言，授信業務規則所
     謂之借款人財務不佳或有不能履行之虞者，應停止授信者
     ，僅係針對尚未曾撥貸之案件而言，如果已經放貸，即無
     法完全依據授信業務規則之原則規範，因銀行的錢早已放
     貸出去，此時是立於被動的地位，倘若授信戶未能依約定
     時間清償借款，即逕行追償，無異斬斷其還款來源，使授
     信戶旋即宣告破產，反不利於全部債權之清償，因此對於
     授信戶申請展期，只要衡量當時環境條件是有必要的時候
     ，銀行業者均會同意展期。何況中央存款保險公司接管中
     興銀行時，對於亞世集團各授信案件，均已無力繳納利息
     、逾期還款之情形下，中央存款保險公司接管小組仍然採
     取展期、減免利息、違約金之方式處理，而非立即進入催
     收、強制執行程序，檢察官起訴意旨竟認凡是屆期未清償
     ，均需一概停止授信轉送催收、強制執行程序，否則即屬
     違法云云，顯然認事用法均屬違誤。
（6）國內87年第四季本土型金融風暴時期之經濟環境就如同今
     日金融海嘯時期之嚴峻。對授信戶發生經營困難時，銀行
     實務上之作法多會與授信戶洽商償還協議，尤以大型授信
     艱困案多以協議清償代替強制處分，此為國內金融同業授
     信之慣例。除非授信戶已無償還能力或償債之意願，銀行
     才會逕行強制處分擔保品。採協議方式除基於保本考量外
     ，尤以考量避免產生經濟之系統性風險，此亦可從金融同
     業當時亦未對亞世集團採拍賣擔保品之情形，可見一斑。
     本案係經合法之授信程序經由中興銀行常董會決議准其展
     期，雖其本質上係一授信失敗案件，然並非授信弊案，不
     可以授信失敗之結果，來歸咎當初符合授信程序之核貸以
     及同意展期等決定
（7）當授信案件貸放出去之後，當屆期借戶無法清償時，所考
     慮的面向是多樣性的，並非馬上進入拍賣程序才會對銀行
     有利，銀行需透過與借戶溝通協調，以減少銀行的損失到
     最低的方式為考量，中央存保公司接管小組面對亞世集團
     所積欠的債務其處理方式也是採取展延、減免違約金、利
     息等方式與債務人協商分期清償，並非立刻進入催收強制
     執行程序，可見得借戶在借款到期時，銀行與借戶協商，
     用展期、減免違約金、減免利息或利息掛帳、增補契約的
     方式處理，都是基於實際上判斷認為有利於債權回收之可
     行方法。就銀行債權而言，亞世集團授信案件之展期案，
     與後來亞世集團轉入催收拍賣擔保品之損失沒有因果關係
     ，因為辦理展期不會造成擔保品之減損。另借新還舊，雖
     是對於亞世集團授信案件之增貸案，但是用以繳納亞世集
     團積欠之利息違約金，並不直接撥款給亞世集團使用，帳
     面上只是將積欠之利息轉入本金，實質上並無增加貸款，
     而展期、借新還舊的做法，符合財政部之要求，可避免整
     體經濟危機，而且也可以促使借款人還錢，例如新莊分行
     之貸款，亞世集團雖還不出錢，但是亞世集團找到買主出
     售原提供中興銀行抵押之新店土地，以及將收取之租金交
     給中興銀行，反而讓中興銀行收回九成之貸款（本金含利
     息違約金），對照中央存保公司接管小組用三、四成之價
     格將中興銀行債權賣給資產管理公司以觀，展期、借新還
     舊的做法，來讓借款人有喘息的機會並進而還款，反而對
     中興銀行收取債權較有利。
（8）故伊就公訴人起訴之A部分事實，並無構成刑法第342條第1
     項之背信罪。
  7.被告林竹雄辯稱：
（1）起訴書並未提及伊之名及其涉案事實，失其所據。
（2）況伊雖為審查部副理，但非授審會委員，僅係列席人員，
     不得參與各該授信案之決議與表決，檢察官逕以授審會委
     員多數決決議與表決通過之事項，強令無決議與表決權之
     列席人員負責，豈合乎刑事責任之本旨？又公訴人未舉證
     證明伊確有參與該授信案之開會、決議與表決，即以臆測
     推斷伊之犯行，確屬失據。
（3）故伊就公訴人起訴之A部分事實，並無構成刑法第342條第1
     項之背信罪。
  8.被告李基存辯稱：
（1）亞世集團之環亞公司、三民建業公司、環大公司授信案於
     伊擔任中興銀行永吉分行經理前，即已通過且撥貸，伊僅
     經手展延案，非關繼續授信或撥貸，與公訴人所指違反中
     興銀行「授信業務規則」第17條規定並不相符。
（2）伊擔任中興銀行永吉分行經理期間，亞世集團所屬公司貸
     款授信展期案均已超過其權限，無權決定准駁。伊按中興
     銀行作業規定，轉呈總行及常董會審查批核准駁，並據實
     揭露亞世集團所屬公司之財務、信用等狀況，亦未曾對永
     吉分行承辦人員指示要求配合辦理或施壓，可見伊並無任
     何不法意圖或違背任務之行為。至於總行審查後而擬准展
     期，並提送常董會通過，伊遵照執行，實無所謂違背任務
     之背信行為。
（3）貸款案並非以到期償還為限，絕對不准展期；若伊逕行決
     定不予展期，不僅逾越經理權限，且可能加速亞世集團財
     務惡化，不利於中興銀行之債權收回。故由總行統籌審查
     考量，決定准駁，確屬正辯。後續中興銀行仍繼續准予展
     期，甚至中央存保公司接管中興銀行後，亦同准予展期，
     足證永吉分行當初轉呈展期案件予總行，非僅未生損害於
     中興銀行，反而有利中興銀行之營運，無所謂背信犯行可
     言。
（4）由執行通知及執行金額計算書分配表之記載可知，中興銀
     行貸放予三民建業公司之本金均全數獲償；且環亞公司之
     不動產經20.1億元賣出，中興銀行貸放予環亞公司之本金
     均可全數獲償，是以公訴意旨認定伊所承辦之展期案有損
     害於中興銀行之債權，與事實不符，足證伊確無背信之構
     成要件該當。
（5）伊僅轉呈亞世集團所屬公司展期案件，並無再辦理新增之
     貸款案件，無公訴意旨所指創造銀行業績以提升個人升遷
     機會，及因辦理展期案件而領取超盈餘獎金之可言。且被
     告甲○○亦未曾指示伊如何辦理本件展期案件，故公訴人
     空言臆測伊與被告甲○○等人有背信之不法意圖及犯意聯
     絡，洵乏所據。
（6）故伊就公訴人起訴之A部分事實，並無構成刑法第342條第
     1項之背信罪。
  9.被告許世芳辯稱：
（1）伊對逾越分行經理授信授權範圍之案件，並無准駁權限，
     且依授信案件審核程序處理要點第8條規定，應將案件呈送
     總行，始符規定，故該呈核之行為並非違背職務。
（2）呈核總行之案件，均經承辦員李文中實際評估環亞集團擔
     保品價值及信用評等。環亞大飯店擔保品價值129億5545萬
     5000元，雖信用評等為F等，但該公司於88年1月前均繳息
     正常，且擔保品價值高於已貸之總金額。
（3）伊對於經辦李文中之評估過程，未曾要求高估擔保品價值
     。伊對呈核案件之鑑價及信用評等均完全揭露，未有隱瞞
     或欺瞞總行情事。且董事會為展延案、增貸案及變更條件
     案之有權核駁機關，既未受伊欺瞞或蒙蔽，董事參與核駁
     該等案件，公訴人均不認為其為共犯，舉重以明輕，伊之
     單純轉呈總行之行為，當不成立共犯。
（4）伊於展延案、增貸案及變更條件案中，均未獲上級指示。
     伊將案件呈核總行時，並不知悉總行高層早有放款決定，
     公訴人未盡指摘伊係明知之舉證責任。
（5）伊自87年7月1日起至同年11月30日止擔任永吉分行經理，
     期間僅5個月，伊根本不認識亞世集團高階人員，也無為升
     遷而依循上級指示之必要，亦無領取超盈餘獎金之動機，
     自無為第三人不法利益之意圖。
（6）故伊就公訴人起訴之A部分事實，並無構成刑法第342條第1
     項背信罪。
  10.被告徐雲權辯稱：
（1）有關環亞公司86年5月23日貸款2億9000萬元案部分，環亞
     公司以原向宏福票券及國華人壽申貸營運週轉資金之額度
     向中興銀行台北分行申請轉貸2億9000萬元之經常性週轉資
     金貸款，並提供環亞百貨13樓作為擔保，貸款用途其中2億
     7900萬元用以償還向宏福票券及國華人壽之借款，餘1100
     萬元用以支應環亞百貨待出租樓層整修費用。經評估後，
     交由陳秀蘭予以處理，對其提供擔保之不動產，迭經訪詢
     市價外，並依中興銀行授信擔保品調查鑑價要點，及中興
     銀行各類建築物估價標準辦理鑑估，86.05.07鑑估結果，
     扣除出租關係用益後，估價1億6760萬元，放款值（即可貸
     金額）1億4538萬元，訪詢市價每坪30萬元，總市價保守亦
     有2億5500萬元。因而經辦人陳秀蘭乃將該公司申貸金額2
     億9000萬元之授信批覆書，依中興銀行授信規則，分成兩
     類科目列帳，即短期擔保放款1億4500萬元及短期放款（加
     強信用擔保）1億4500萬元，並依授信程序呈送總行審核，
     獲中興銀行87年5月23日第2屆第77次常董會決議通過，於
     法應無不合。
（2）環亞公司營收呈現逐年成長，且據陳秀蘭授信批覆書申請
     單位意見欄內陳述，亦可見其業績於百貨業界中堪稱不錯
     。次按中興銀行辦理授信業務評等要點第3條及中興銀行新
     台幣融資利率訂價要點第5條規定，顯見信用評等之等級，
     並非作為對個別授信案件是否承作之唯一硬性限制標準條
     件。綜觀環亞公司各項條件，可認其符合依中興銀行經常
     性週轉資金貸款作業要點第2條所規定貸款對象之要求，無
     公訴意旨所指之陳秀蘭於86年3月31日徵信報告財務比率分
     析欄中記載不應授信予環亞公司等情。
（3）貸款案至87年06月間屆期，環亞公司提出申請展期，須依
     授信程序辦理徵信或擔保品之重新鑑估價等作業，當時原
     經管該公司授信經辦人為施雅芬，非如公訴意旨所指由被
     告徐雲權指示施雅芬辦理。又信用評等非為承作個別授信
     案件之唯一限制標準，故無授信業務規則第17規定不應同
     意展期之情形，且環亞公司營運、財務、信用均正常，非
     授信業務規則第17條規定所列情況，足見公訴意旨認依授
     信業務規則第17條之規定不應同意展期，惟徐雲權仍將之
     送總行核示云云，自與事實不符。且借款案展期，經總行
     提報第3屆第2次常董會核議，於87年6月17日批覆核准同意
     展期，應無任何違反授信規定之情事。
（4）有關環亞公司87年10月間申請貸款4億5000萬元部分，該件
     授信批覆書陳報總行審核，經87年10月20日第3屆第19次常
     董會審議，將授信金額由4億5000萬元刪減為8000萬元，最
     後結果亦遵照總行批覆條件辦理，顯見伊係依照中興銀行
     規定授信程序辦理，並無違法情事。再者，自受理至貸放
     止，從未接獲總經理或總行各級長官有關環亞授信案之指
     示，尤見伊並無共犯背信罪之餘地。
（5）故伊就公訴人起訴之A部分事實，並無構成刑法第342條第1
     項之背信罪。
  11.被告張盛枝辯稱：
（1）依中興商業銀行不良授信債權處理準則第5條第1款規定，
     環亞飯店雖財務結構及償債能力欠佳，然85至87年3個年度
     營業額皆維持10億以上，且地點與知名度均佳，長期而言
     ，評估其仍有繼續經營之價值。況環亞飯店所提供之不動
     產價值超過2.7億元，中興銀行設定第1順位抵押權高達3.6
     億元，本件貸款展延案之風險極為有限，是以伊同意將貸
     款2.15億元經予第2次展期，且繳息期間和減免違約金之申
     請，並報請總行同意，足見伊絕無損害中興銀行之意圖。
（2）本件環亞公司增貸1010萬元之申請，伊認為尚在不動產擔
     保價值以內，且依中興銀行內部權責規定向總行提出申請
     ，由總行決定是否同意承作，並未越權，又在伊積極催收
     下該案已還清貸款，對中興銀行並無損害，足證伊無任何
     違背任務之背信犯罪。
（3）伊辦理本案並未獲得任何不法利益，主觀上絕無意圖為自
     己或第三人取得不法利益，或圖加損害於中興銀行之意，
     客觀上亦無故意違背任務之行為，要無成立背信罪之餘地
     。
（4）故伊就公訴人起訴之A部分事實，並無構成刑法第342條第1
     項之背信罪。
  12.被告劉世陽辯稱：
（1）本件各申貸案、展期案、減免違約金、免徵擔保等事項之
     批准權限為常董會，總經理亦有違約金減免批准權限，各
     分行送至總行授信案件，審查部門（審查科）擬具初審意
     見，並非對授信申請案核定准許，而係基於議案整理所為
     ，目的是充分揭露審查資訊供授審委員會審議。故擬具初
     審意見時，審查科長沒有退件之權，對於系爭授信案件也
     沒有核准之權，只有審查部經理有退件之權，檢察官認伊
     對於亞世集團各申貸案件有核定權，顯係誤會。
（2）伊在88年3月間至89年4月擔任執行審查部科長一職，純屬
     受雇於中興銀行，聽從長官之指揮監督執行職務，與中興
     銀行之間並無基於委任或其他類似關係，況檢察官起訴之
     事實亦非伊所得決定之事項，與檢察官起訴背信罪之構成
     要件不合。
（3）各申貸案、展期案、減免違約金利息、免徵擔保等事項之
     批准，均符合相關法令及中興銀行內部規章，伊與組員共
     同討論或尊重組員擬具之初審意見，均未違背任務之行為
     ，且伊不認識亞世集團之任何人，無圖亞世集團不法利益
     之動機、意圖與事實。且伊於88年3月至89年4月擔任中興
     銀行審查部審查科長時，均依照審查科之職務，充分揭露
     風險資訊，並無不法之處。
（4）亞世集團辦理授信展延時，採用借新還舊、展期、免徵違
     約金等行為，為有利於中興銀行之行為。自中央存保公司
     接管中興銀行時，對於亞世集團各授信案件，均已無力繳
     納利息、逾期還款之情形下，仍是同樣採取展期、減免利
     息、違約金方式處理，而非立即催收、強制執行，足可證
     明檢察官對於銀行已經貸放案件，如何採行積極回收債權
     之方法，所採用之授信法規見解為錯誤。
（5）故伊就公訴人起訴之A部分事實，並無構成刑法第342條第1
     項背信罪。
  13.被告蔡宗勳辯稱：
（1）環亞公司授信案，授信戶原擬辦理15億元貸款，經過授信
     部門討論，均認該授信案件之擔保品立地條件良好、授信
     戶信用、營運、授信往來與財務均正常、保證人資力良好
     ，且分行需要業務之考量，將依中興銀行授信案件審核程
     序處理要點第8條規定將環亞公司授信案轉呈總行審查部，
     並經第2屆第60次常董會核准承作，永吉分行依總行批示條
     件辦理撥款及後續帳務管理工作。按徵信報告評語有正負
     面，其為整體的平實敘述，不應僅看其中一句話，而忽略
     其他評語，公訴書漏載85年11月29日環亞公司徵信報告「
     經營能力略有進步」評語，遽為指摘，似有不妥。再者，
     ，根據授信經辦在授信批覆書補充說明：與借戶所提供之
     預估現金流量表中利息支出加折舊加本期淨利為5.8億元比
     較，評估每年現金尚有盈餘，其償債能力尚屬可行，並無
     違反授信業務規則第40條。
（2）環大公司授信案，公訴書對徵信報告中財務比率分析有諸
     多誤解：在財務結構部分，漏列「雖較同業為低，但85年
     已較84年為高」、「顯示公司理財原則尚屬合理」；經營
     能力部分，忽視該授信戶85年存貨週轉率及淨值週轉率較
     84年有強化改善的原意敘述；獲利能力部分，漏列原有徵
     信報告所述「85年有推案之故，獲利能力大幅提高」之敘
     述。
（3）三民建業公司授信案，原授信戶擬以佳懿建設公司股票擔
     保貸款7000萬元，經授信部門分析佳懿建設財務報表，復
     基於分行推展業務的考量及該案已逾營業單位授權權限，
     依規定轉呈總行審查，並奉核定以佳懿建設股票7000張為
     擔保，承作擔保放款4200萬元、信用貸款2800萬元，交由
     分行執行撥款及後續帳務管理，一切依規定辦理。起訴書
     漏列「採全部完工法認列，84-85年無營業收入，故不予分
     析」，因尚未列入營業收入，故無法於聯徵中心之主要行
     業財務比率中取樣，做財務分析。事實上，在徵信報告中
     ，分行授信部門有將該公司尚有新店安坑在建工程：住家
     219戶，店家28戶，車位157個，銷售金額可達近13億元還
     未列帳（因該公司是建設公司，而非一般企業，營收採全
     部完工法）等資料詳實揭露，非起訴書所載「另無營業收
     入」，故該公司業務、財務狀況正常，徵信資料亦完整，
     並無與「經常性週轉金貸款作業要點」第2條不符之情況。
（4）環亞大飯店公司授信案，公訴書所指87年1月12日製作之徵
     信報告對環亞大飯店最近3年之信用評等，依「經常性週轉
     金貸款作業要點」第2條規定，不應貸予鉅款。惟查信用評
     等適用「中興銀行辦理授信業務評等要點」第3條：本行辦
     理信用評等，僅供內部授信部門訂定利率或費率參考，非
     授信案准駁之唯一依據，起訴書顯有誤解。又本件授信案
     於87年底到期，環亞大飯店申請展期，表示願提供2萬張佳
     懿建設公司股票加強擔保，分5年逐月攤還，無違背「經常
     性週轉金貸款作業要點」第6條規定，蓋前開規定係指新貸
     案，與本件展期案情形不同。
（5）88年6月初，總行審查部來電，為輔導亞世集團，要求各分
     行以增貸方式供環亞大飯店繳納利息，故東門分行配合總
     行政策，及「中興銀行逾期授信債權處理準則」第5條規定
     ，將環亞大飯店增貸週轉金700萬元的授信案轉呈總行審議
     ，嗣經第287次授審會及第3屆第48次常董會審查通過，足
     見伊並未違反任何規定。
（6）故伊就公訴人起訴之A部分事實，並無構成刑法第342條第1
     項之背信罪。
（四）A部分各案之事實認定及理由：
  1.公訴意旨及追加起訴要旨認被告甲○○、簡萬三、金桐林、
    林竹雄（起訴書事實欄關於A部分之起訴事實並未提及林竹
    雄，惟起訴書人別欄有列名被告林竹雄之年籍資料，其論罪
    欄亦論其涉犯刑法第342條第1項背信罪嫌，檢察官復分別於
    94年11月8日、95年3月24日以94年度蒞字第14358號補充理
    由書表明林竹雄為起訴書犯罪事實A部分被訴被告之一，因
    認被告林竹雄應為起訴事實A部分之效力所及，附此敘明）
    、莊俊達、蔡宗勳、陳椿雄、李基存、許世芳、丙○○、黃
    榮進、徐雲權、張盛枝、劉世陽等人參與A部分各案之行為
    ，涉犯刑法第342條第1項背信罪嫌，無非係以其等違反中興
    商業銀行授信案件審核程序處理要點、授信業務規則、經常
    性週轉資金貸款作業要點、辦理發行商業本票保證業務辦法
    、授信業務逾期違約金減免辦法、中興銀行辦理授信業務評
    等要點等中興銀行內部規章，及被告甲○○、劉世陽、簡萬
    三、莊俊達、蔡宗勳、李基存、許世芳、徐雲權、丙○○、
    黃榮進、陳椿雄、王玉雲分別於偵查中之陳述、證人王清連
    、乙○○、王玉枝、張文堂、黃現棣、鄭庭忠、侯國彬、陳
    正仁、李文中、蔡登國、王美珠、吳行雄、彭紹璧、簡明輝
    、陳秀蘭、吳文裕、施雅芬、張四山、游志雄、曾榮震、陳
    明亮、蔡勝德、秋紅、金蕙玟之證詞，與中興銀行永吉分
    行85年11月29日對於環亞公司之徵信報告、中興銀行85年12
    月26日第2屆第60次常董會議紀錄、中興銀行85年12月27日
    授信批覆書及附件、中興銀行永吉分行86年11月6日對於環
    亞公司之徵信報告、中興銀行86年11月27日第2屆第104次常
    務董事會議紀錄、中興銀行86年11月28日授信批覆書、中興
    銀行永吉分行87年11月3日對於環亞公司之徵信報告、中興
    銀行87年11月26日第3屆第25次常董會議紀錄、中興銀行永
    吉分行87年11月27日授信申請書、中興銀行永吉分行88年1
    月15日授信核貸條件變更申請書、88年3月18日永吉分行之
    列管授信案報告表、環亞公司向永吉分行申請增貸4200萬元
    、5億5000萬元商業本票保證展期1年及免收違約金之授信案
    件報核表、中興銀行88年7月2日第3屆第48次常董會議紀錄
    、中興銀行永吉分行88年7月5日之授信申請書及附件、中興
    銀行永吉分行88年12月15日對於環亞公司之徵信報告、上開
    環亞公司向永吉分行申貸1億1800萬元之授信案件報核表、
    中興銀行88年12月30日第3屆第71次常董會議紀錄、中興銀
    行88年12月31日授信申請書及附件、中興銀行永吉分行86年
    4月21日對三民建業公司之徵信報告、中興銀行永吉分行86
    年4月26日授信批覆書、中興銀行永吉分行86年10月13日對
    於三民建業公司之徵信報告、中興銀行86年12月1日授信批
    覆書、中興銀行永吉分行87年7月13日對於三民建業公司之
    徵信報告、三民建業公司向永吉分行申請7000萬元貸款展期
    ，並增貸至5億7000萬元之授信案件報核表、中興銀行87年7
    月23日第3屆第8次常董會議紀錄、中興銀行永吉分行87年7
    月24日授信申請書、87年10月9日中興銀行永吉分行授信核
    貸條件變更請書、87年10月30日永吉分行之授信戶覆審表、
    中興銀行永吉分行88年3月6日及88年3月18日之列管授信案
    報告表、中興銀行永吉分行於88年3月6日寄發三民建業公司
    之存證信函、中興銀行永吉分行88年6月30日對於三民建業
    公司之徵信報告、三民建業公司向永吉分行申請5億7000萬
    元貸款展期及增貸1600萬元、違約金減免之授信案件報核表
    、中興銀行永吉分行88年7月5日之授信申請書及附件、中興
    銀行永吉分行86年3月14日對於環大公司之徵信報告、中興
    銀行86年3月20日第2屆第69次常董會議紀錄、中興銀行永吉
    分行86年3月21日授信申批覆書及附件、中興銀行永吉分行8
    7年2月26日對於環大公司之徵信報告、中興銀行87年4月30
    日第2屆第125次常董會議紀錄、中興銀行永吉分行87年4月1
    6日之授信批覆書、中興銀行永吉分行於87年12月19日及88
    年3月18日之列管授信案報告表、中興銀行永吉分行88年1月
    26日寄予環大公司之存證信函、中興銀行永吉分行88年4月1
    2日對於環大公司之徵信報告、環大公司向永吉分行申請增
    貸800萬元、前4億元貸款展期1年及減免違約金18萬元之授
    信案件報核表、中興銀行永吉分行88年7月5日授信申請書、
    中興銀行永吉分行88年8月12日之授信核貸條件變更申請書
    、中興銀行永吉分行88年9月16日之列管授信案報告表、中
    興銀行永吉分行89年1月7日（89）興吉授字第6號函、中興
    銀行永吉分行89年1月17日之授信核貸條件變更申請書、中
    興銀行信託部83年5月2日對於環亞大飯店公司之徵信報告及
    83年6月4日之授信批覆書、中興銀行信託部86年5月10日對
    於環亞大飯店公司之徵信報告、中興銀行信託部86年5月23
    日之授信批覆書、中興銀行信託部放款科於87年12月29日致
    環亞大飯店公司催告函、列管授信案報告表及中興銀行信託
    部88年4月30日興信字第88040號函、88年6月23日信託部致
    總行之簽呈、中興銀行信託部88年1月26日對環亞大飯店公
    司之授信戶覆審表、中興銀行信託部88年6月29日之徵信報
    告、環亞大飯店公司向信託部申請增貸2505萬元、前揭3億2
    000萬元之貸款展期之授信案件報核表、中興銀行信託部88
    年7月5日之授信批覆書、中興銀行信託部於88年8月27日之
    簽呈及中興銀行審查部88年9月2日審二字第88386號簡便行
    文表、中興銀行信託部86年7月17日對於環大公司之徵信報
    告、中興銀行信託部86年7月28日授信批覆書及附件、中興
    銀行總行行文予信託部之87年5月18日（87）興銀審字第139
    1號函、中興銀行信託部88年1月21日之列管授信案報告表、
    中興銀行審查部88年1月29日審二字第88061號簡便行文表、
    中興銀行信託部88年4月30日興信字第88039號函、88年4月1
    3日中興銀行信託部興信字第8805 6號函、中興銀行信託部8
    8年4月29日對環大公司之授信戶覆審表、環大公司向信託部
    申請增貸600萬元之授信案件報核表、中興銀行信託部88年7
    月5日授信批覆書、中興銀行信託部88年8月20日對環大公司
    之授信戶覆審表、中興銀行信託部88年8月23日致甲○○之
    簽呈、中興銀行信託部88年9月1日對環大公司之徵信報告、
    中興銀行信託部88年10月8日授信申請書、貸放轉帳記錄表
    及附件、中興銀行信託部88年12月30日之授信批覆書、中興
    銀行台北分行86年5月23日授信批覆書及附件、中興銀行台
    北分行87年6月16日授信申請書、中興銀行台北分行87年10
    月20日授信批覆書及附件、中興銀行台北分行87年12月18日
    列管授信案報告表、中興銀行審查部87年12月22日審二字第
    87312號簡便行文表、88年2月1日台北34之000000-0郵局第
    3130號存證信函、中興銀行台北分行88年6月30日之授信戶
    覆審表、環亞公司向臺北分行申請增貸1506萬元、減免違約
    金之授信案件報核表、中興銀行台北分行88年7月3日授信批
    覆書、中興銀行台北分行88年7月31日之授信戶覆審表、中
    興銀行台北分行於88年9月3日之授信核貸條件變更申請書、
    中興銀行東門分行87年1月16日授信批覆書、中興銀行東門
    分行87年12月1日對環亞大飯店公司之徵信報告、中興銀行
    東門分行87年12月24日之授信批覆書及附件、中興銀行東門
    分行88年3月11日之授信核貸條件變更申請書、88年4月12
    日中興銀行東門分行之列管授信案報告表、中興銀行東門分
    行88年6月29日之授信小組個案討論紀錄、中興銀行88年7月
    5日東門分行之授信申請書、88年7月5日環亞大飯店公司向
    東門分行申請增貸700萬元之授信案件報核表、中興銀行東
    門分行88年7月5日之授信申請書、中興銀行東門分行88年8
    月5日授信核貸條件變更申請書、中興銀行東門分行88年8月
    6日之列管授信案報告表、中興銀行東門分行88年8月17日之
    列管授信案報告表、中興銀行東門分行88年12月30日授信批
    覆書、中興銀行新莊分行86年10月14日對於環亞大飯店公司
    之徵信報告、中興銀行86年10月30日第2屆第100次常董會議
    紀錄、中興銀行86年11月3日授信批覆書及附件、中興銀行
    新莊分行87年9月28日對於環亞大飯店公司之徵信報告、環
    亞大飯店公司向新莊分行申請對2億1500萬元貸款展期之授
    信案件報核表、中興銀行87年10月22日第3屆第20次常董會
    議紀錄、中興銀行新莊分行87年10月23日授信批覆書、中興
    銀行新莊分行88年1月12日致審查部之興莊字第88006號簡便
    行文表、中興銀行新莊分行88年4月21日之列管授信案報告
    表、中興銀行新莊分行88年6月30日之授信戶覆審表、環亞
    大飯店公司向新莊分行申請增貸1010萬元及減免違約金109
    萬9000元之授信案件報核表、中興銀行88年7月5日授信申請
    書、中興銀行新莊分行88年10月26日對於環亞大飯店公司之
    徵信報告、環亞大飯店公司向新莊分行申請2億1500萬元貸
    款展期1年及減免違約金75萬3370元之授信案件報核表等文
    件為據。
  2.經查：
（1）A1貸案及A1-1展期案部分：
    環亞公司於85年間向中興銀行永吉分行申請資本性資金貸款
    9 億5000萬元，經該分行經理蔡宗勳呈送中興銀行總行決行
    ，嗣於85年12月27日經中興銀行第2屆第60次常董會通過，
    以臺北市○○段○○段第541、542、588地號，面積分別為14
    4.99坪、16.38坪、13.38坪等3筆土地，及臺北市○○○路○
    段337號1樓、2樓，面積分別為948.65坪、691.16坪之2筆建
    物設定抵押權，鄭大川、鄭周敏、鄭孝孝、鄭義義為保證人
    ，為條件之中期擔保放款9億5000萬元，授信期間為7年，該
    貸案並於88年1月15日經第3屆第30次常董會通過延遲繳息，
    及本金攤還寬限1年之事實，為被告甲○○、金桐林、林竹
    雄、莊俊達、蔡宗勳及陳椿雄所不爭執，並有中興銀行授信
    批覆書（見A1卷第182-184頁）、中興銀行永吉分行授信報
    告、徵信報告（見A1卷第184-185頁、證據卷一第34-38頁）
    、第2屆第60次常董會會議記錄（見證據卷二第248-252頁）
    、授信核貸條件變更申請書（見證據卷一第92頁）各1份附
    卷可稽，應堪認為真實。
（2）A2貸案及A2-1、A2-2、A2-3展期案部分：
    環亞公司於85年間向中興銀行永吉分行申請發行商業本票保
    證授信5億5000萬元，經該分行經理蔡宗勳呈送中興銀行總
    行決行，嗣於85年12月27日經中興銀行第2屆第60次常董會
    通過，以上揭臺北市○○段○○段第541、542、588地號等3
    筆土地，及臺北市○○○路○段337號1樓、2樓之2筆建物之
    剩餘價值作為加強擔保，鄭大川、鄭周敏、鄭孝孝、鄭義義
    為保證人為條件，貸放應收保證款項5億5000萬元，額度有
    效期間1年，授信期間則為180天。嗣該貸案於86年11月28日
    經第2屆第104次常董會通過將上開商業本票保證授信案展期
    1年，復於87年11月間許世芳擔任永吉分行經理時，呈送中
    興銀行總行於87年11月27日經第3屆第25次常董會決議將上
    開授信案展期1年，另陳椿雄於88年擔任永吉分行經理時，
    亦呈送中興銀行總行於88年7月2日經第3屆第48次常董會決
    議將上開授信案展期1年之事實，為被告甲○○、金桐林、
    林竹雄、莊俊達、蔡宗勳、李基存、許世芳、劉世陽及陳椿
    雄所不爭執，並有中興銀行授信批覆書（見證據卷一第41-4
    2頁）、永吉分行授信報告、徵信報告（見證據卷一第43-47
    頁）、授信批覆書（見證據卷一第53-54頁）、永吉分行授
    信報告（見證據卷一第55-56頁）、第2屆第104次常董會會
    議記錄（見A4卷第170-172頁）、第3屆第25次常董會會議記
    錄（見A4卷第173-175頁）、第3屆第48次常董會會議記錄（
    見證據卷二第293-300頁）、永吉分行徵信報告（見證據卷
    一第48-52頁、第57-61頁）、永吉分行授信申請書（見證據
    卷一第62-64頁）、第3屆第25次常董會會議記錄（見證據卷
    二第283-287頁）各1份附卷可稽，應堪認為真實。
（3）A3貸案部分：
    環亞公司於88年間向中興銀行永吉分行申請經常性周轉金42
    00萬元，經該分行經理陳椿雄呈送中興銀行總行決行，嗣於
    88年7月2日經中興銀行第3屆第48次常董會通過，以荊皋、
    鄭周敏、鄭孝孝、鄭義義為保證人為條件，貸放經常性周轉
    金4200萬元，授信期間為1年之事實，為被告甲○○、金桐
    林、劉世陽及陳椿雄所不爭執，並有中興銀行授信批覆書（
    見證據卷一第73-74頁）、永吉分行授信報告（見證據卷一
    第75-76頁）、第3屆第48次常董會會議記錄（見A4卷第176-
    178頁）各1份附卷可稽，應堪認為真實。
（4）A4貸案部分：
    環亞公司於88年12月間向中興銀行永吉分行申請經常性周轉
    金貸款1億1800萬元，經該分行經理陳椿雄呈送中興銀行總
    行決行，嗣於88年12月30日經中興銀行第3屆第71次常董會
    通過，以環亞公司關係企業聯業建設股份有限公司所有，位
    於大亞百貨地下室4樓及5樓共35個車位設定第一順位抵押權
    ，環亞公司所有之環亞百貨1樓、2樓設定第一、二、三順位
    作為擔保，荊皋、鄭周敏、鄭孝孝為保證人為條件，貸放經
    常性周轉金短期擔保貸款1億1800萬元，額度有效期間、授
    信期間均為1年之事實，為被告甲○○、金桐林、劉世陽及
    陳椿雄所不爭執，並有中興銀行授信批覆書（見A1卷第39-4
    1頁）、第3屆第71次常董會會議記錄（見A4卷第159-175頁
    ）、授信報核表（見A4卷第42頁）、永吉分行授信報告、徵
    信報告（見證據卷一第77-86頁）各1份附卷可稽，應堪認為
    真實。
（5）A5、A5-1、A6貸案及A5-2貸案（即A6貸案）、A5-3免徵案
     、A6-1展期及減免案部分：
    三民建業公司於86年4月間向中興銀行永吉分行申請經常性
    週轉金7000萬元，經該分行經理蔡宗勳呈送中興銀行總經理
    即被告甲○○決行，嗣被告甲○○於86年4月26日同意以佳
    懿建設股份有限公司未上市上櫃股票700萬股作為擔保，鄭
    大川、鄭周敏、鄭孝孝、鄭義義為保證人為條件，貸放經常
    性周轉金貸款7000萬元，授信期間6個月。嗣於86年11月間
    李基存擔任永吉分行經理時，由李基存呈送被告甲○○於86
    年11月18日同意以佳懿建設股份有限公司未上市上櫃股票70
    0萬股作為擔保，鄭大川、鄭周敏、鄭孝孝、鄭義義為保證
    人為條件，貸放經常性周轉金貸款7000萬元（其中短期擔保
    放款4200萬元，短期信用放款2800萬元），授信期間6個月
    ，以清償前揭7000萬元貸款（起訴書第18頁第27行誤載為展
    期）。於87年間向中興銀行永吉分行申請將原A5-1貸案7000
    萬元額度增加至5億7000萬元，經該分行經理許世芳呈送中
    興銀行總行決行，嗣於87年7月24日經中興銀行第3屆第8次
    常董會通過，以臺北市○○○路與敦化北路交叉處之環亞大
    飯店扣除他項權利後之餘值為擔保（惟原A5-1貸案所徵佳懿
    建設股份有限公司未上市股票7000張之擔保並未變動），荊
    皋、鄭周敏、鄭孝孝、鄭義義為保證人為條件，貸放經常性
    周轉金5億7000萬元，額度有效期間1年，授信期間亦為1年
    。嗣該貸案於87年10月9日經第3屆第18次常董會通過上開經
    常性周轉金貸案免徵擔保品佳懿建設股份有限公司未上市股
    票7000張，復於88年6月間陳椿雄擔任永吉分行經理時，呈
    送中興銀行總行於88年7月2日經第3屆第48次常董會決議將
    上開授信案展期1年，並減免其違約金21萬元之事實，為被
    告甲○○、金桐林、蔡宗勳、林竹雄、李基存、劉世陽、莊
    俊達、許世芳及陳椿雄所不爭執，並有中興銀行總行授信批
    覆書（見證據卷一第113-114頁）、授信融資申請書（見證
    據卷一第173頁、第176頁）、授信報告（見證據卷一第174-
    175頁）、中興銀行永吉分行授信個案討論記錄（見證據卷
    一第177頁）、徵信報告（見證據卷一第106-112頁）、中興
    銀行授信批覆書（見證據卷一第121-122頁）、授信申請書
    （見證據卷一第179頁）、中興銀行永吉分行徵信報告（見
    證據卷一第121-126頁）、中興銀行授信批覆書（見證據卷
    一第135-136頁）、中興銀行授信核貸條件變更申請書（見
    證據一卷第129頁）、中興銀行授信批覆書（見證據一卷第
    162-163頁）、中興銀行永吉分行授信報告（見證據一卷第
    164-165頁）、授信申請書（見證據卷一第166頁）、授信報
    告（見證據卷一第167-168頁）、第3屆第8次常董會會議記
    錄（見A4卷第135-139頁）、第3屆第48次常董會會議記錄（
    見A4卷第150 -157頁）各1份附卷可稽，應堪認為真實。
（6）A7貸案部分：
    三民建業公司於88年6月間向中興銀行永吉分行申請經常性
    周轉金貸款1600萬元，經該分行經理陳椿雄呈送中興銀行總
    行決行，嗣於88年7月2日經中興銀行第3屆第48次常董會通
    過，以荊皋、鄭周敏、鄭孝孝、鄭義義為保證人為條件，貸
    放經常性周轉金短期信用貸款1600萬元，授信期間為1年之
    事實，為被告甲○○、金桐林、劉世陽及陳椿雄所不爭執，
    並有中興銀行授信批覆書（見證據卷一第162-163頁）、中
    興銀行永吉分行授信報告（見證據一卷第164-165頁）、授
    信申請書（見證據卷一第169頁）、第3屆第48次常董會會議
    記錄（見A4卷第150-157頁）各1份附卷可稽，應堪認為真實
    。
（7）A8貸案、A8-1展期案、A8-2展期案及減免案、A8-3、A8-4
     增補案部分：
    環大公司於86年3月間，向中興銀行永吉分行申請經常性週
    轉金4億元（其中分為2億4000萬元之短期不動產擔保放款及
    1億6000萬元之短期純信用放款），經該分行經理蔡宗勳呈
    送中興銀行總行，經提報86年3月21日第2屆第69次常董會通
    過核貸。嗣於87年間，李基存擔任永吉分行經理時，由李基
    存呈轉總行，並於87年4月30日（起訴書誤載為16日）由第2
    屆第125次常董會通過展期1年。又於88年7月間經該分行經
    理陳椿雄呈送中興銀行總行決行，嗣於88年7月2日經中興銀
    行第3屆第48次常董會通過准予展期1年及減免違約金18萬元
    。再於由被告陳椿雄轉呈授信條件變更申請書，於88年8月1
    2日報請總行同意以增補契約之方式將該4億元之貸款由88年
    1月7日展延至89年1月7日，又於89年1月17日由被告陳椿雄
    轉呈授信條件變更申請書，於89年1月17日報請總行同意以
    增補契約之方式將該4億元之貸款展延至89年7月5日之事實
    ，為被告甲○○、簡萬三、金桐林、劉世陽、林竹雄、莊俊
    達、李基存、蔡宗勳及陳椿雄所不爭執，並有授信申請書（
    見證據卷一第240頁）、中興銀行授信批覆書（見證據卷一
    第188-191頁）、中興銀行永吉分行授信報告（見證據一卷
    第182-187頁、第195-201頁、第204-210頁、第263-264頁、
    第267-268頁、A1卷第124-130頁）、授信申請書（見證據卷
    一第238-239頁、第202-203頁、第231-232頁、第261-262頁
    、第242頁）、本票保證申請書（見證據卷一第230頁）、授
    信核貸條件變更申請書（證據卷一第245-247頁、第249頁、
    第258-259頁、第266頁）、授信案件報核表（見A4卷第199
    頁）、第3屆第48次常董會會議記錄（見A4卷第150-157頁）
    、第2屆第69次常董會會議記錄（見證據卷二第253-257頁）
    、第2屆第125次常董會會議記錄（見證據卷二第268-272頁
    ）各1份附卷可稽，應堪認為真實。
（8）A9貸案部分：
    環大公司於88年7月間向中興銀行永吉分行申請增貸經常性
    週轉資金貸款800萬元，用以償還欠息，經該分行經理陳椿
    雄報請總行決行，嗣於88年7月2日經第3屆第48次常董會議
    通過，核貸放經常性周轉金短期信用貸款800萬元，授信期
    間為1年之事實，為被告甲○○、金桐林、劉世陽及陳椿雄
    所不爭執，並有中興銀行授信申請書（見證據卷一第211-21
    2頁、第233頁）、中興銀行永吉分行授信報告（見證據卷一
    第263-264頁）、授信案件報核表（見A4卷第199頁）、第3
    屆第48次常董會會議記錄（見證據卷二第293-300頁）各1份
    附卷可稽，應堪認為真實。
（9）A11貸案、A11-1展期案、A11-2降息免收案部分：
    環亞大飯店公司於86年5月間以該公司所有之「亞洲廣場」
    之10樓作為擔保品，向中興銀行信託部申請經常性週轉資金
    貸款3億2000萬元，經信託部經理黃榮進送請總行核定，嗣
    於86年5月23日經第2屆第77次常董會決議准予核貸。之後環
    亞大飯店公司於88年6月間申請展延上開貸款之還款日期時
    ，信託部經理黃榮進又簽報總行，於88年7月2日經第3屆第
    48次常董會議通過，准將該3億2000萬元經常性週轉資金貸
    款續展期2年，並暫緩攤還本金1年。嗣信託部復製作簽呈報
    請總行審查部同意調降環亞大飯店公司自88年7月1日起之利
    息並免收違約金，經簡萬三核定同意後以88年9月2日審二字
    第88386號簡便行文表通知信託部辦理之事實，為被告甲○
    ○、簡萬三、金桐林、林竹雄、莊俊達、黃榮進、劉世陽所
    不爭執，並有中興銀行授信申請書（見證據卷一第320- 321
    頁）中興銀行授信批覆書（見證據卷一第282-285頁、A2卷
    第56-57頁）、中興銀行信託部授信報告（見證據卷一第322
    -324頁；A2卷第58-59頁）、徵信報告（見證據一卷第277-2
    81頁、A2卷第64-65頁）、列管授信案報告表（見證據卷一
    第287頁）、中興銀行信託部函（見證據一卷第288-289頁）
    、第3屆第48次常董會會議記錄（見A4卷第176-180頁）各1
    份附卷可稽，應堪認為真實。
（10）A12貸案部分：
    環亞大飯店公司於88年6月間申請增貸經常性週轉資金貸款
    2505萬元，授信期間1年6個月，經信託部經理黃榮進呈報總
    行後，於88年7月2日經第3屆第48次常董會議通過該案之事
    實，為被告甲○○、簡萬三、金桐林、黃榮進、劉世陽所不
    爭執，並有中興銀行授信批覆書（見證據卷一第295-296頁
    ）、中興銀行信託部函（見證據一卷第297-298頁）、授信
    核貸條件變更申請書（見證據卷一第299頁）、第3屆第48次
    常董會會議記錄（見A4卷第176-180頁）、中興銀行信託部
    授信報告（見A5卷第72-73頁）各1份附卷可稽，應堪認為真
    實。
（11）A13貸案、A13-1展期案部分：
    中興銀行於86年7月28日經中興銀行第2屆第86次常董會通過
    環大公司申請經常性週轉資金貸款2億5000萬元（其中2億20
    00萬元為中期擔保放款，3000萬元為中期放款），並於88年
    10月8日經中興銀行第3屆第62次常董會通過展期2年之事實
    ，有卷附中興銀行授信批覆書2份（見證據卷二第6-10頁、
    第40-43頁）、授信申請書2份（見證據卷二第1頁、第31-35
    頁）、徵信報告2份（見證據卷二第48-51頁、第2-5頁）附
    卷可參，應堪認為係真實。
（12）A14貸案部分：
    中興銀行於88年7月2日經中興銀行第3屆第48次常董會通過
    環大公司申請經常性週轉資金貸款600萬元，授信期間為1年
    6月之事實，有卷附中興銀行授信批覆書（見證據卷二第22-
    23頁）、授信申請書（見證據卷二第11頁）、第3屆第48次
    常董會會議記錄（見A4卷第150-157頁）各1份附卷可稽，應
    堪認為真實。
（13）A15貸案部分：
    中興銀行於88年12月30日第3屆第71次常董會同意環大公司
    向中興銀行信託申請增貸2728萬元之經常性週轉資金貸款，
    以清償其貸款利息之事實，有卷附中興銀行授信批覆書（見
    證據卷二第36-39頁）、授信申請書（見證據卷二第44- 45
    頁）、第3屆第71次常董會會議記錄（見證據卷二第301-307
    頁）各1份附卷可稽，應堪認為真實。
（14）A16貸案、A16-1展期案、A16-2延繳案、A16-3增補案部分
      ：
    中興銀行於86年5月23日由中興銀行第2屆第77次常董會通過
    環亞公司以原向宏福票券及國華人壽申貸營運週轉資金之額
    度向中興銀行臺北分行申請轉貸金額為2億9000萬元之經常
    性週轉資金貸款，經常性週轉資金貸款3億2000萬元，並於8
    7年6月16日第3屆第2次常董會通過展期1年，被告簡萬三並
    於88年7月31日同意環亞公司將88年7月份之應繳利息延至88
    年12月份繳納，又以授信核貸條件變更申請書報請中興銀行
    第3屆第57次常董會以增補契約之方式延長授信期間1年，而
    將之展期至89年6月21日止之事實，有卷附中興銀行授信批
    覆書（見證據卷二第61-65頁、第67-68頁、第78-85頁）、
    授信申請書（見證據卷二第60頁）、授信核貸條件變更申請
    書（見證據卷二第66頁、A3卷第212頁）各1份附卷可稽，應
    堪認為真實。
（15）A17貸案部分：
    環亞公司以原向中興票券貸款之3億7000萬元之授信額度申
    請轉貸至中興銀行臺北分行，另外再申請信用放款8000萬元
    ，作為營業運轉之用，合計申貸4億5000萬元，嗣中興銀行
    於87年10月20日經第3屆第19次常董會通過將授信額度刪減
    為8000萬元之事實，有卷附中興銀行授信批覆書（見證據卷
    二第129-132頁）、授信核貸條件變更申請書（見證據卷二
    第110各1份附卷可稽，應堪認為真實。
（16）A18貸案部分：
    中興銀行88年7月2日經第3屆第48次常董會議同意增貸環亞
    公司短期放款1506萬元，授信期間1年，以供該公司清償欠
    息，並減免全數違約金之事實，有卷附中興銀行授信批覆書
    （見A3卷第207-211頁）、中興銀行授信申請書（見證據卷
    二第140-143頁）各1份附卷可稽，應堪認為真實。
（17）A19貸案、A19-1變更案、A19-2寬限期案、A19-3減免案、
      A19-4免徵案、A19-5減免案部分：
    中興銀行87年1月16日經第2屆第111次常董會決議通過貸放
    環亞大飯店公司經常性週轉資金貸款1億9000萬元（授信科
    目：短期放款），授信期間為1年，嗣於87年12月23日又經
    第3屆第28次常董會決議通過將貸款餘額1億8500萬元之授信
    科目由1年短期放款變更為5年中期放款，又於88年3月11日
    經第3屆第37次常董會決議核准將該貸款之本金寬限1年6個
    月，由88年2月12日展延至89年8月12日止，後於88年7月30
    日環亞大飯店公司申請自88年7月1日起調降利率為8％，為
    期1年，並全額減免88年2月12日至88年7月31日之違約金62
    萬7412元時，由蔡宗勳報請總行審查部簡萬三於88年8月5日
    予以同意，另由中興銀行東門分行經辦人員游志雄於88年8
    月17日製作列管授信報告表，並簽擬意見：「因環亞大飯店
    公司無法提供前述12張支票繳息，提請總行准予免再徵提繳
    息票」，經提報劉世陽及被告甲○○批准，之後，被告甲○
    ○復於88年12月30日批准環亞大飯店公司又減免自88年7月1
    2日至88年12月30日止之全數違約金68萬9653元之事實，有
    卷附中興銀行授信批覆書（見A4卷第108-112頁、證據卷二
    第163-164頁、第165-167頁、第168-170頁）、授信申請書
    （見A3卷第60頁、第61-65頁、證據卷二第150-154頁）、授
    信核貸條件變更申請書（見證據卷二第159-158頁）、徵信
    報告（見證據卷二第146-148頁）、第3屆第28次常董會會議
    記錄（見證據卷二第288-292頁）各1份附卷可稽，應堪認為
    真實。
（18）A20貸案部分：
    中興銀行於88年7月2日經由第3屆第48次常董會議通過同意
    增貸環亞大飯店公司短期放款700萬元，授信期間1年，以供
    該公司清償欠息之事實，有卷附中興銀行授信申請書（見證
    據卷二第157頁、第160-161頁）、第3屆第48次常董會會議
    記錄（見A4卷第176-180頁）各1份附卷可稽，應堪認為真實
    。
（19）A21貸案、A21-1展期案、A21-2利息展期案、A21-3展期及
      減免案、A22增貸及減免案部分：
    中興銀行於86年10月30日經第2屆第100次常董會通過環亞大
    飯店公司以該公司所有之臺北縣新店市○○段5筆土地為擔
    保，申請經常性週轉資金貸款2億1500萬元，並於87年10月2
    2日第3屆第20次常董會決議通過展期1年，被告張盛枝又於8
    8年1月12日以簡便行文表報請被告莊俊達、簡萬三、金桐林
    及甲○○批准將環亞大飯店公司於87年12月17日應繳之利息
    展延至88年2月16日，嗣中興銀行又於88年12月30日經第3屆
    第71次常董會通過展期及減免全數違約金75萬3370元，再於
    88年7月2日第3屆第48次常董會通過同意增貸1010萬元經常
    性週轉資金貸款予環亞大飯店公司供該公司償還欠息，並減
    免違約金109萬9000元之事實，有卷附中興銀行授信批覆書
    （見證據卷二第178-181頁、第187-192頁、第204-209頁、
    第218-220頁、第225-229頁）、授信申請書（見證據卷二第
    182頁、第193頁、第195-197頁）、徵信報告（見證據卷二
    第173-177頁、第184-186頁、第200-203頁）、第2屆第100
    次常董會會議記錄（見證據卷二第258-262頁）、第3屆第48
    次常董會會議記錄（見證據卷二第293-300頁）、第3屆第71
    次常董會會議紀錄（見證據卷二第301-307頁）各1份附卷可
    稽，應堪認為真實。
  3.惟本院就亞世集團向中興銀行申請之A部分貸案、展期案、
    利息展期案、增補案、降息免收案、延繳案、變更案、減免
    案、免徵案、增貸案之審查程序依形式上是否違反授信法規
    ，及實質上是否該當違背任務之構成要件，分述如後：
（1）A1貸案及A1-1展延案部分：
  貸案之形式審查：
    起訴書雖認中興銀行於85年12月27日以第2屆第60次常董會
    通過對環亞公司為擔保放款9億5000萬元，並於88年1月15日
    經第3屆第30次常董會通過同意環亞公司延遲繳納該貸案之
    利息，及本金攤還寬限1年，有違中興銀行授信業務規則第
    40條、第17條等規定，且無視於經辦人員陳正仁於85年11月
    29日製作之環亞公司徵信報告「財務比率分析綜合評估」欄
    中記載「環亞公司之財務結構待改善，償債能力較差，獲利
    能力有待加強」，信用評等為82年54分 (D等)、83年50分(D
    等)、84年49分 (E等)，信用評價不佳，自不應予以授信或
    撥貸云云，然查：
  A.按中興銀行授信業務規則第40條、第17條固有：「中長期貸
    款，原則上應以經營情形良好，財務結構健全及徵信資料完
    整之客戶為對象」、「授信戶如有下列情形之一者均不准或
    應即停止其授信，縱經審核核定認可亦不得撥貸：授信用
    途不正當或有投機性質者，授信用途不實及不接受本行輔
    導者，授信戶信用貶落或授信可能變成呆滯者，授信戶
    違反與本行所簽訂契據之任何條款者。」之規定。
  B.然查諸卷內資料，並無顯示貸款人環亞公司於85年間即本件
    貸案當時有何授信用途不正當或有投機性質、授信用途不實
    及不接受輔導、授信戶違反所簽訂契據之任何條款之情形，
    起訴書亦僅認環亞公司當時之營運狀況均不佳，獲利及償還
    能力低落，未曾主張或舉證環亞公司授信用途不正當、有投
    機性質、授信用途不實及不接受輔導之事實，故環亞公司是
    否有授信戶信用貶落或授信可能變成呆滯之情形，即為本件
    貸案是否違反中興銀行授信業務規則第17條之關鍵。惟由卷
    附授信批覆書（見A1卷第182-183頁）之記載可知，本件貸
    案係以臺北市○○段○○段第541、542、588地號，面積分別
    為14 4.99坪、16.38坪、13.38坪等3筆土地，及臺北市○○
    ○路○段337號1樓、2樓，面積分別為948.65坪、691.16坪之
    2筆建物為擔保，上開不動產於85年12月2日鑑價之結果，其
    總值為13億6741萬1500元，本件貸案之貸放成數僅為擔保不
    動產價值之69％，為具有十足擔保之貸款案。另依該授信批
    覆書所載，本件貸案之保證人為鄭大川、鄭周敏、鄭孝孝、
    鄭義義，此4人均無逾期授信記錄。而鄭大川為環亞公司董
    事長，鄭周敏及鄭綿綿（原名鄭孝孝）均為亞洲知名人士，
    鄭義義則為其等家族成員，該4人近一年內均無退票記錄，
    最近依最新一期之美國富比士雜誌刊出全球華人富豪排行榜
    中，鄭周敏躍登為華人首富，資產總值130億美元，資力甚
    為雄厚等情，復有中興銀行永吉分行授信報告1份在卷可稽
    （見A1卷第184-185頁），證人即中興銀行永吉分行經辦人
    員陳正仁亦於本院證稱，當時的時空背景和在銀行之間的貸
    放情形，那時候是恰當的，因為當時鄭綿綿和鄭周敏的亞世
    集團在富比世也有排名，而且在百貨業，環亞百貨、大亞百
    貨也是龍頭，且當時之所以亞世集團提出的不動產設定了十
    幾個順位，是有很多銀行要搶著借他們錢，當時新銀行開放
    之後，就需要去搶舊銀行的老客戶等語（見本院卷八第93頁
    ）。依此尚難認本件貸案授信審查時，有何資訊顯示被告等
    人明知有「授信可能變成呆滯」之事實。另依上開授信報告
    ，亦記載有「近二、三年來百貨公司整體市場係呈現成長趨
    勢，大型百貨公司去年也持續成長，去年多數百貨公司週年
    慶業績普遍成長1成以上，且多半超出預期目標.... 預估週
    年慶業績目標為3億8000萬元（去年為3億100萬元），預估
    可成長20％以上，使該公司跟年營收應可穩健成長」等正面
    評估（見A1卷第185頁、證據卷一第45頁），而中興銀行永
    吉分行於85年11月29日就環亞公司之徵信報告中財務比率分
    析欄雖有「宜辦理增資，改善財務結構」、「可償債能力較
    差」、「公司獲利能力有待加強」等評語，然均屬對於該公
    司現有財務狀況之評語、建議，並無任何顯示授信戶信用貶
    落之訊息，故尚難以公訴人提出之證據，認定本件貸案有違
    反中興銀行授信業務規則第17條規定之情形。
  C.另中興銀行授信業務規則第40條所規範之中長期貸款對象資
    格，雖亦見於中興銀行資本性資金貸款作業要點第2條「貸
    款對象：應以信用正常，業務經營良好，財務健全及徵信資
    料完整之客戶為對象」之規定，然其所謂「正常」、「良好
    」、「健全」、「完整」均屬不確定法律概念，並無一客觀
    具體標準，依本院前述之商業判斷餘地原則，若其決定得以
    被不確定法律概念所涵蓋，即可被認為合法。本件貸款戶環
    亞公司之徵信報告中雖有「宜辦理增資，改善財務結構」、
    「可償債能力較差」、「公司獲利能力有待加強」等評語，
    然亦不乏「公司經營能力略有進步」、「土地環境優良」、
    「經營狀況穩健」等正向評語，更何況本件貸款案在債權確
    保方面已徵得十足不動產擔保，並有資力雄厚之鄭周敏充當
    任帶保證人已如上述，自難認完全不符中興銀行資本性資金
    貸款作業要點第2條之規定。
  D.再者，中華民國銀行公會76年6月11日全會徵字第1089號函
    送之銀行業辦理授信業務信用評等要點，第1點、第2點、第
    3點規定，「本會為配合政府推動利率自由化政策，以期各
    銀行業辦理授信企業信用評等，特訂定本要點。」、「為便
    於各銀行業辦理信用評等獲致客觀之標準，『授信企業信用
    評等表』格式，由本會徵信工作小組研訂，詳如附件。信用
    評等表分為甲、乙兩種，甲種適用於大型企業，乙種適用於
    中小型企業，惟各銀行仍得依據本身業務之特性參照本表格
    酌訂之。」、「各銀行業辦理信用評等，僅供其內部授信部
    門承做授信案訂定利率或費率之參考。」（見本院卷十二第
    203頁），另中興銀行辦理授信業務評等要點第1條、第3條
    亦分別規定，「本行為配合政府推動利率自由化政策，依據
    中華民國銀行公會訂定銀行業辦理授信業務信用評等要點，
    訂定本評等要點。」、「本行辦理信用評等，僅供內部授信
    部門承做授信案訂定利率或費率之參考。」（見本院卷十二
    第205頁中興銀行授信、徵信規章彙編第221頁），且參以證
    人陳正仁於審理時證稱，評等只是一個價格條件的考量，如
    果評等較差，代表風險較高，並不影響能不能送，評等表上
    對於申請人的評等是D、是E，並非就代表不能承作等語（見
    本院卷八第85頁、第91頁），而證人即中興銀行經辦陳秀蘭
    復於本院證稱，信用評等是作為要判斷給客戶多少的利率之
    依據，不是作為准駁放款的依據等語（見本院卷八第294頁
    ），顯見中興銀行授信業務程序之內控機制所定義之信用評
    等，應係供授信部門承作授信案訂定利率或費率之參考，與
    銀行得否承做授信無關。因此中興銀行永吉分行經辦陳正仁
    製作之環亞公司徵信報告中雖記載，環大公司之82年之信用
    評等為54分（D等）、83年50分（D等）、84年49分（E等）
    等情（見證據卷一第38頁），惟此並非即屬違背中興銀行授
    信業務規則第40條「中長期貸款，原則上應以經營情形良好
    ，財務結構健全及徵信資料完整之客戶為對象」之規定，仍
    須於此不確定法律概念構築之條文中，視授信人員對於個案
    之判斷，是否跳脫商業判斷餘地之範圍，顯然逾越上開條文
    所容許之決定空間而定。本件環亞公司於中興銀行永吉分行
    徵信之際，其信用評等分數雖低，然其之經營情況、財務結
    構及徵信資料等授信要素，並非屬惡劣、殘缺、不完整，或
    處於全然無可貸性可言之狀態，起訴書以徵信報告中出現對
    於申請人財務分析之部分負面評價，即認該貸案違反上開中
    興銀行授信業務規則第40條規定，否定該貸案之任何核准餘
    地云云，尚嫌速斷。
  E.另就A1-1展期案部分，公訴人主張被告甲○○、簡萬三、金
    桐林、莊俊達、陳椿雄均明知環亞公司於87年11月28日原應
    繳交A1貸案之利息卻未如期繳交，卻仍填製申請表及轉呈常
    董會，使常董會於88年1月15日通過讓環亞公司延遲繳息，
    及本金攤還寬限1年等情，雖有中興銀行授信核貸條件變更
    申請書1紙附卷可參（見證據卷一第92頁），然按予以延遲
    繳交利息、寬限本金攤還期限及違約金減免等，本係銀行授
    信業務中，為挽救尚有收回款項機會債務所得運用之諸手段
    之一，中興銀行亦訂有不良授信債權處理準則、授信業務逾
    期違約金減免辦法等內部規章規範，以使銀行授信人員於處
    理此類事務時有所遵循，是並非貸款戶一出現遲延繳交利息
    之事實，即該當於中興銀行授信業務規則第17條之規定，一
    律不得繼續授信，應先予敘明。經查，依上開中興銀行授信
    核貸條件變更申請書申請單位意見欄記載：「借戶（環亞公
    司）係因內部裝潢整修，致現金流量產生缺口.... 考量借
    戶未來發展潛力，且考慮彼此利益.... 」等情，尚難遽認
    環亞公司當時已構成授信用途不正當或有投機性質、授信用
    途不實及不接受輔導、授信戶信用貶落或授信可能變成呆滯
    或授信戶違反所簽訂契據之任何條款等中興銀行授信業務規
    則第17條不應繼續授信之事由。又按中興銀行不良授信債權
    處理準則第2條及第3條第1項分別規定：「本準則所稱不良
    授信債權，係指逾期授信、催收款及呆帳而言。」、「本準
    則所稱逾期授信，謂已屆清償期而未受清償之各項直接或間
    接授信。」，又同準則第5條第1款復有「經評估債務人財務
    、業務狀況，認為尚有繼續經營價值者，經總行核准後，得
    酌予變更原授信案件之還款約定，或繼續予以融資輔導。」
    本件A1貸案雖尚未屆清償期，僅係遲延繳息，然依舉重以明
    輕之法理，自得類推適用上開中興銀行不良授信債權處理準
    則第5條第1款之規定。再者，由中興銀行授信核貸條件變更
    申請書申請單位意見欄觀之，環亞公司遲延繳交利息之原因
    無非係內部裝潢整修，致現金流量產生缺口之暫時性週轉不
    靈，且該案經辦亦於上開意見欄記載：「考量借戶未來發展
    潛力，且考慮彼此利益」、「鑑於借戶對於本行盈餘頗有貢
    獻」等字，顯然依當時之評估，環亞公司應尚有繼續經營價
    值，此外，公訴人所提出之證據並未能舉證環亞公司有何不
    應授信而不得適用中興銀行不良授信債權處理準則第5條第1
    款之事由，故被告等人填製、轉呈授信核貸條件變更申請書
    至中興銀行總行之常董會，依上開準則規定變更原授信案件
    之繳納利息、還款等約定，並無違背其等任務之可言。
  貸案之實質審查：
    綜上所述，中興銀行就環亞公司A1貸案、A1-1展期案之授信
    、撥貸程序，並無其他違反起訴書所列中興銀行所頒佈之各
    種授信業務相關規章情事。另公訴人亦未舉證被告甲○○、
    金桐林、莊俊達、簡萬三、陳椿雄、林竹雄、蔡宗勳等人於
    授信、撥款程序中，有何違反銀行授信法律（如同一關係人
    、利害關係人貸款條件、額度之限制）、主管機關令函規定
    之情事，因此環亞公司申請A1貸案、A1-1展期案之核貸、准
    許決定，是否有違背中興銀行委託予被告等人之任務而該當
    於刑法背信罪，當視該貸款案在實質上是否屬於無可貸性，
    而被告等人仍基於背信故意以及為自己或第三人之利益或損
    害本人利益之不法意圖，違背其任務，濫用其授信、核貸之
    權利而損害中興銀行之財產或其他利益而定。關於可貸性之
    存否，傳統上多採5C原則，亦即品格（Character）、能力
    （Capacity）、資本（Capital）、擔保品（Collateral）
    及企業條件（Condition of Bisiness）等5個面向予以評估
    ，但隨著銀行授信環境的急遽變化，例如一般借款戶規模日
    益龐大及資金用途日趨多元化，而銀行授信類型的中長期放
    款亦逐漸增加，傳統的授信評估方法在大環境的變遷下，已
    無法滿足授信評估的需要，故自1970年代起，歐美銀行業逐
    步改採用有系統的信用分析方式，即以借款戶（people）、
    資金用途（Purpose）、還款來源（Payment）、債權保障（
    Protection）、授信透視（Perspective，或稱授信展望）等
    5大因素的評估，以衡量授信戶信用的標準，亦稱5P原則（
    參見羅際棠著，銀行授信與經營88年8月再版二刷，第2頁）
    。其中關於借款人本身之條件以及債權擔保，係屬新舊原則
    均一再強調者，亦應屬是否具有可貸性之關鍵因素，蓋銀行
    貸出款項之目的無非在於獲取盈利，如何確保資金貸出後能
    屆期收回本金及利息，乃屬授信與否考量之根本，而借款戶
    本身之條件及債權擔保，即屬影響本金、利息得否收回之直
    接因素。茲就環亞公司所申請之本件貸案條件分析如下：
  A.關於環亞公司A1貸案部分：
    該筆貸款案之借款戶環亞公司係於66年12月20日創立，當時
    之負責人為鄭大川，實收資本額為5億元，其主要營業項目
    為經營百貨公司、超級市場，自82年至85年（1月至7月）止
    ，其營收為23億1688萬元、23億3548萬元、25億9496萬元及
    14億5677萬元，稅前損益分別為1億4907萬元、607萬元、16
    88萬元及負1億1777萬元（按中興銀行永吉分行86年11月授
    信報告之記載，環亞公司經營百貨業，每年8-12月是旺季，
    平日淡季一天營業額為1、2百萬元，旺季一天營業額可達6
    、7千萬元，見證據卷一第55頁，故上開85年度之稅前損益
    雖為虧損1億1777萬元，然因此僅為該年度1-7月之統計，尚
    難遽認其經營狀態有重大變更，況依上開授信報告，環亞公
    司85年之年度損益應為1259萬元，僅稍遜於84年度，猶較83
    年度高出一倍有餘，附此敘明），環亞公司於徵信期間票據
    使用情形正常，並無催存、退票或拒絕往來之記錄，而其企
    業概況除資金週轉情形短絀外，其於經營方針、員工訓練服
    務、營運特性、成本管理、經營狀況、風評及同業地位均屬
    中等穩健，而其所處土地環境更屬優良，其財務比率分析方
    面，財務結構尚待改善，償債能力較差，公司經營能力略有
    進步、獲利能力待加強，前3年（82年、83年、84年）之信
    用評分分別為54分（D）、50分（D）、49分（E），等情，
    有中興銀行永吉分行製作之徵信報告1份在卷可按（證據卷
    一第34-38頁）。觀之上開環亞公司財務資料，其資產規模
    頗大，財務結構、償債能力及獲利能力雖待加強，惟其並無
    不良之債信記錄、銷貨、存貨週轉率均有成長，經營能力為
    正向評語，又依同分行所製作之徵信報告記載，環亞公司每
    年應繳本息與預估現金流量相較尚有結餘，其償債能力尚屬
    可行（見A1卷第184頁），衡其借款戶之整體條件，並非絕
    對無可貸性。再者，本件貸案（A1）係該公司未償還前欠臺
    北銀行貸款、營業場所裝修及償還他行庫借貸而申請，其所
    提供擔保之臺北市○○段○○段第541、542、588地號，面積
    分別為144.99坪、16.38坪、13.38坪等3筆土地，及臺北市
    ○○○路3段337號1樓、2樓，面積分別為948.65坪、691.16
    坪之2筆建物，上開不動產於85年12月2日鑑價之結果，其總
    值為13億6741萬1500元，本件貸案之貸放成數僅為擔保不動
    產價值之69％，為具有十足擔保之貸款案。且本件貸案之保
    證人為鄭大川、鄭周敏、鄭孝孝、鄭義義，此4人均無逾期
    授信記錄。而鄭大川為環亞公司董事長，鄭周敏及鄭綿綿（
    原名鄭孝孝）均為亞洲知名人士，鄭義義則為其等家族成員
    ，該4人近1年內均無退票記錄，最近依最新一期之美國富比
    士雜誌刊出全球華人富豪排行榜中，鄭周敏躍登為華人首富
    ，資產總值130億美元，資力甚為雄厚等情，有中興銀行永
    吉分行授信報告、授信批覆書各1份在卷可稽（見A1卷第182
    -185頁），證人陳正仁亦於本院證稱，當時的時空背景和在
    銀行之間的貸放情形，那時候是恰當的，因為當時鄭綿綿和
    鄭周敏的亞世集團在富比世也有排名，而且在百貨業，環亞
    百貨、大亞百貨也是龍頭，且當時之所以亞世集團提出的不
    動產設定了十幾個順位，是有很多銀行要搶著借他們錢，當
    時新銀行開放之後，就需要去搶舊銀行的老客戶等語（見本
    院卷八第93頁）。是其借款資金用途容屬正當，債權保障充
    足。末參以環亞公司自82年至85年7月止，其營業收入為23
    億1688萬元、23億3548萬元、25億9496萬元及14億5677萬元
    ，甚為穩定，有前揭授信報告揭示之資料可參，又該報告復
    記載近二、三年來百貨公司整體市場係呈現成長趨勢，大型
    百貨公司去年也持續成長，去年多數百貨公司週年慶業績普
    遍成長一成以上，且多半超出預期目標.... 預估週年慶業
    績目標為3億8000萬元（去年為3億100萬元），預估可成長
    20％以上，使該公司跟年營收應可穩健成長」等正面評估（
    見A1卷第185頁、證據卷一第45頁），故本件還款來源穩定
    ，授信透視良好，以近代銀行業界關於授信業務所著重之5
    大面向評估之，容難認有何絕對不得貸予之事由，因此公訴
    人認被告甲○○、金桐林、莊俊達、林竹雄、簡萬三、蔡宗
    勳等人在本件貸款案之授信過程中之所為，有共同違背中興
    銀行所委託任務之行為云云，並非可採。
  B.關於環亞公司A1-1展期案部分：
    經查，本件展期案之資金用途、債權保障與上開A1貸案均為
    相同，然因環亞公司發生應繳息日未繳息之現象，是本案之
    借款戶財務週轉方面與還款來源均有疑慮。然環亞公司遲延
    繳交利息之原因係內部裝潢整修，致現金流量產生缺口之暫
    時性週轉不靈所致已如上述，是借款戶與還款來源部分並非
    已不可挽救；另依中興銀行永吉分行授信經辦之評估，環亞
    公司未來尚有發展潛力（見中興銀行授信核貸條件變更申請
    書，證據卷一第92頁），故具繼續經營價值，授信透視應非
    屬不佳，本件展期案之通過，對於中興銀行之債權回收並非
    毫無實益。又亞洲金融風暴於86年間逐漸成形後，我國雖未
    首當其衝，然至87年間即因受波及，景氣下滑之現象顯然可
    見，為此，行政院乃於87年11月4日召開財經會議，時任行
    政院院長蕭萬長先生並裁示為抒解營運正常企業之資金困難
    ，金融機構應將屆期債務予以展延，對於出現經營困難，產
    生財務危機之企業，有關機關應有效因應，本於職權採取快
    速有力之行動妥適處理，包括得技術輔導、債務展期、原有
    額度之動用、逾期放款之歸類、退票記錄之註銷等，並將維
    護金融、經濟穩定、生產正常運作列為政府之首要責任等情
    ，有行政院金融監督管理委員會97年6月17日金管銀（二）
    字第09700184000號函所附行政院新聞局87年11月4日新聞稿
    、協助企業經營資金專案小組作業要點各1紙附卷可參（見
    本院函覆卷第94-96頁、第99-100頁），當時銀行業務主管
    機關財政部復於87年11月7日以台財融字第87755370號函將
    「金融機構應將屆期債務在展延六個月」之行政院長裁示意
    旨函請各金融機關配合辦理，且同意「如依規定原應列報逾
    期放款者，於展延期間得不與列報。」此有財政部函示1紙
    在卷可參（見本院函覆卷第97-98頁），衡以行政院、財政
    部為穩定金融，甚至明示祭出前述跳脫常軌之手段，可見當
    時經濟情勢險峻，與目前深陷世界金融風暴之台灣現狀大有
    類似之處。在此情況下，中興銀行若選擇於環亞公司87年11
    月28日遲延繳息之際，遽予列入逾期放款，同時予以催收，
    除將造成股市動盪，招致輿論抨擊銀行雨天收傘、抽銀根外
    ，尚有因與主管機關穩定金融情勢之政策目標未符，受政府
    部門行政指導或其他形式壓力之可能，證人即原任中興銀行
    總行審查部審查員乙○○亦於本院證稱，當時主管機關有一
    些政策上的指示有發布公文的部份就是辦理短中長期的紓困
    方案，還有希望銀行可以協助企業順利渡過難關的宣示的公
    文，甚至財政部自己也曾經跳到第一線幫東帝士集團辦理紓
    困案件，本件展期、減免違約金、利息的做法不一定會使成
    為呆帳的風險提高，因為擔保品的價值隨著時間有所不同，
    時間如果長一點，收回的錢會比較多一點等語（見本院卷八
    第227-228頁），因此中興銀行透過容許環亞公司延遲繳息
    ，及本金攤還寬限1年等符合中興銀行內部規章之替代方式
    處理，尚難遽認有何背信犯行。
（2）A2貸案及A2-1、A2-2、A2-3展期案部分：
  貸案之形式審查：
    起訴書雖認中興銀行於85年12月27日以第2屆第60次常董會
    通過對環亞公司為商業本票保證5億5000萬元，及於86年11
    月28日經第2屆第104次常董會通過將上開商業本票保證授信
    案展期1年，復於87年11月27日經第3屆第25次常董會決議將
    上開授信案展期1年，再於88年7月2日經第3屆第48次常董會
    決議將上開授信案展期1年有違中興銀行授信業務規則第40
    條、第17條、辦理發行商業本票保證業務辦法第3條等規定
    ，且無視於經辦人員陳正仁於85年11月29日製作之環亞公司
    徵信報告「財務比率分析綜合評估」欄中「環亞公司之財務
    結構待改善，償債能力較差，獲利能力有待加強」，信用評
    等為82年54分 (D等)、83年50分 (D等)、84年49分 (E等)之
    記載，及經辦人員李文中於86年11月6日製作之環亞公司徵
    信報告「財務比率分析綜合評估」欄「整體而言，環亞公司
    財務結構較弱，償債能力較弱，經營能力較差，獲利能力有
    待加強」，信用評等則為83年49分 (F等)、84年47分（F等)
    、85年44分 (F等)，信用評價極差，已低於中興銀行辦理授
    信業務評等要點所列信用評等最低等之E等之記載，及87年
    11月3日李文中所製作徵信報告「財務比率分析綜合評估」
    欄「環亞公司之財務結構較差，償債能力較弱，經營能力尚
    可，獲利能力有待加強」，信用評等為85年49分（E等)、86
    年49分 (E等)、87年52分 (D等)之記載，與中興銀行總行審
    查部經辦乙○○製作之授信案件報核表「授信風險及審查部
    初審意見」欄中「借戶現金流量產生缺口，集團資金趨緊，
    借戶繳息有遲繳現象」等授信風險之記載，信用評價不佳，
    自不應予以授信或撥貸云云，然查：
  A.按中興銀行授信業務規則第40條、第17條固有：「中長期貸
    款，原則上應以經營情形良好，財務結構健全及徵信資料完
    整之客戶為對象」、「授信戶如有下列情形之一者均不准或
    應即停止其授信，縱經審核核定認可亦不得撥貸：授信用
    途不正當或有投機性質者，授信用途不實及不接受本行輔
    導者，授信戶信用貶落或授信可能變成呆滯者，授信戶
    違反與本行所簽訂契據之任何條款者」之規定，而中興銀行
    辦理發行商業本票保證業務辦法第3條復規定：「申請人對
    於前已發行之商業本票或其他債務有違約或遲延支付本息之
    情事者，營業單位不得受理其申請」。
  B.然查諸卷內資料，並無顯示貸款申請人環亞公司於85年間即
    本件貸案當時有何授信用途不正當或有投機性質、授信用途
    不實及不接受輔導、授信戶違反所簽訂契據之任何條款之情
    形，起訴書亦僅認環亞公司當時之營運狀況均不佳，獲利及
    償還能力低落，未曾主張或舉證環亞公司授信用途不正當、
    有投機性質、授信用途不實及不接受輔導之事實，故環亞公
    司是否有授信戶信用貶落或授信可能變成呆滯之情形，即為
    本件貸案是否違反中興銀行授信業務規則第17條之關鍵。惟
    由卷附授信批覆書（見證據卷一第41-42頁）之記載可知，
    本件貸案係以鄭大川、鄭周敏、鄭孝孝、鄭義義作為連帶保
    證人，並以A1之不動產擔保（臺北市○○段○○段第541、
    542、588地號，面積分別為14 4.99坪、16.38坪、13.38坪
    等3筆土地，及臺北市○○○路○段337號1樓、2樓，面積分
    別為948.65坪、691.16坪之2筆建物為擔保，上開不動產於
    85年12月2日鑑價之結果，其總值為13億6741萬1500元，見
    A1卷第183頁）餘值作為加強擔保。上開4位保證人均無逾期
    授信記錄。而鄭大川為環亞公司董事長，鄭周敏及鄭綿綿（
    原名鄭孝孝）均為亞洲知名人士，鄭義義則為其等家族成員
    ，該4人近一年內均無退票記錄，最新一期之美國富比士雜
    誌刊出全球華人富豪排行榜中，鄭周敏躍登為華人首富，資
    產總值130億美元，資力甚為雄厚等情，復有中興銀行永吉
    分行授信報告1份在卷可稽（見證據卷一第44頁），證人陳
    正仁亦於本院證稱，當時的時空背景和在銀行之間的貸放情
    形，那時候是恰當的，因為當時鄭綿綿和鄭周敏的亞世集團
    在富比世也有排名，而且在百貨業，環亞百貨、大亞百貨也
    是龍頭，且當時之所以亞世集團提出的不動產設定了十幾個
    順位，是有很多銀行要搶著借他們錢，當時新銀行開放之後
    ，就需要去搶舊銀行的老客戶等語（見本院卷八第93頁），
    顯見A2貸案保證人之信用仍佳，財力豐厚，依此尚難認本件
    貸案授信審查時，有何資訊顯示被告等人明知有「授信可能
    變成呆滯」之事實。另依上開授信報告，亦記載有「近二、
    三年來百貨公司整體市場係呈現成長趨勢，大型百貨公司去
    年也持續成長，去年多數百貨公司週年慶業績普遍成長一成
    以上，且多半超出預期目標.... 預估週年慶業績目標為3億
    8000萬元（去年為3億100萬元），預估可成長20％以上，使
    該公司跟年營收應可穩健成長」等正面評估（見A1卷第185
    頁、證據卷一第45頁），而中興銀行永吉分行於85年11月29
    日就環亞公司之徵信報告中財務比率分析欄雖有「宜辦理增
    資，改善財務結構」、「可償債能力較差」、「公司獲利能
    力有待加強」等評語，然均屬對於該公司現有財務狀況之評
    語、建議，並無任何顯示授信戶信用貶落之訊息，故尚難以
    公訴人提出之證據，認定本件A2貸案有違反中興銀行授信業
    務規則第17條規定之情形。
  C.又查，中興銀行授信業務程序之內控機制所定義之信用評等
    ，應係供授信部門承作授信案訂定利率或費率之參考，與銀
    行得否承做授信無關等情已如上述，因此中興銀行永吉分行
    經辦李文中之86年11月6日徵信報告「財務比率分析綜合評
    估」欄固有「整體而言，環亞公司財務結構較弱，償債能力
    較弱，經營能力較差，獲利能力有待加強」，信用評等則為
    83年49分 (F等)、84年47分 (F等)、85年44分 (F等)之記載
    （此為A2-1展期案當時之徵信報告），其87年11月3日徵信
    報告「財務比率分析綜合評估」欄亦顯示「環亞公司之財務
    結構較差，償債能力較弱，經營能力尚可，獲利能力有待加
    強」，信用評等為85年49分 (E等)、86年49分 (E等)、87年
    52分(D等)（此為A2-2展期案當時之徵信報告）等情，亦難
    遽以斷定申請人環亞公司於86年及87年間之信用狀況，已構
    成授信戶信用貶落或授信可能變成呆滯之要件。另中興銀行
    辦理發行商業本票保證業務辦法，係關於中興銀行對於發行
    商業本票保證業務之規範，其辦法僅就發行商業本票保證之
    目的、申請人積極、消極資格、額度、授信期間、擔保品等
    項予以規定，並未就展期部分予以限制，其中第3條所謂「
    .... 營業單位不得受理其申請」，亦係指該次商業本票保
    證之申請而言，並非商業本票保證展期，是公訴人認中興銀
    行核准A2-3展期案一事，有違中興銀行辦理發行商業本票保
    證業務辦法第3條之規定云云，容有誤解。
  D.依中興銀行永吉分行86年11月間，A2-1展期案申請時所提出
    之授信報告指出，環亞公司之83、84、85年度營業收入分別
    為23億3548萬元、25億9496萬元、26億7064萬元，當年度損
    益分別為607萬元、1688萬元及1259萬元，而86年1-7月營業
    收入12億5401萬元，稅前損益為負1億7459萬元（按依該授
    信報告之記載，環亞公司經營百貨業，每年8-12月是旺季，
    平日淡季一天營業額為1、2百萬元，旺季一天營業額可達6
    、7千萬元，故上開86年度之稅前損益雖為虧損1億7459萬元
    ，然因此僅為該年度1-7月之統計，尚難遽認其經營狀態有
    重大變更，附此敘明），較85年度1-7月之營業收入14億567
    7萬元，稅前損益負1億1777萬元不佳，其原因為未通過新制
    法令所推出之消防檢查，被下令停業2個月，損失約2億元所
    致，若忽略此一因素，則86年1-7月與85年1-7月之差異不大
    ，而環亞公司於本件A2發行商業本票保證額度往來期間繳息
    均正常，保證人鄭大川、鄭周敏、鄭孝孝及鄭義義近1年內
    均無退票記錄，其中保證人鄭周敏為菲律賓亞洲世界集團創
    辦人，仍為世界聞名富豪等情，有該授信報告1份附卷可參
    （見證據卷一第56頁），以此觀之，本件A2-1展期案並無授
    信戶信用貶落之事實或授信可能變成呆滯之原因，並無構成
    中興銀行授信業務規則第17條應即停止其授信之事由。公訴
    人僅以中興銀行永吉分行經辦李文中86年11月6日徵信報告
    「財務比率分析綜合評估」欄之部分負面記載，即認環亞公
    司有上開規則第17條應即停止其授信之事由云云，容為速斷
    。
  E.次依中興銀行永吉分行87年11月3日，A2-2展期案申請時所
    提出之徵信報告指出，環亞公司之85、86年度營業收入分別
    為26億7064萬元、23億9523萬元，當年度損益分別為1259萬
    元、3260萬元，而87年1-7月營業收入11億4276萬元，稅前
    損益為2401萬元（按環亞公司經營百貨業，每年8-12月是旺
    季，其淡、旺季之平均每日營業額甚為懸殊已如上所述，因
    此僅為該年度1-7月之統計，尚難遽認其經營狀態有重大變
    更，附此敘明）等情（見證據卷一第57頁），將之與申請A2
    -1展期案時相較，其86年度營業收入雖比85年度稍減2億餘
    元，然年度損益卻為3260萬元，較85年成長超過2.5倍，而
    87年1-7月之營業收入11億4276萬元稍遜於86年1-7月營業收
    入12億5401萬元，然其稅前損益2401萬元卻遠高於86年1-7
    月稅前損益負1億7459萬元。且環亞公司於本件A2發行商業
    本票保證額度往來期間及A2-1展期期間之票據使用情形均屬
    正常，並無催存、退票或拒絕往來之記錄（見證據卷一第59
    頁徵信報告之記載），而本件連帶保證人鄭大川、鄭周敏、
    鄭孝孝、鄭義義亦無信用異常記錄（見證據卷一第62頁授信
    批覆書之記載），此外，公訴人並未提出任何證據足證A2-2
    展期案之申請人環亞公司於申請當時有何信用貶落之事實或
    授信可能變成呆滯之原因，是環亞公司並未構成中興銀行授
    信業務規則第17條應即停止其授信之事由。公訴人僅以中興
    銀行永吉分行經辦李文中87年11月3日徵信報告「財務比率
    分析綜合評估」欄之部分負面記載，即認環亞公司有上開規
    則第17條應即停止其授信之事由云云，並非可採。
  F.再依中興銀行永吉分行88年6月間，A2-3展期案申請時所提
    出之授信報告指出，環亞公司之85、86、87年度營業收入分
    別為26億7064萬元、23億9523萬元、16億3770萬元，當年度
    損益分別為1259萬元、3260萬元、1956萬元等情（見證據卷
    一第75頁），將之與申請A2-2展期案時相較，其87年度營業
    收入比86年度減少7億餘元，然其87年度稅前損益1956萬元
    ，遜於86年之3260萬元，然卻較85年之1259萬元為佳，而其
    87年度營收萎縮之主因為大樓重新改建，預定以大型賣場之
    方式重新經營，因有此結構性轉變，造成營業額衰退。另本
    展期案之連帶保證人荊皋、鄭周敏、鄭孝孝、鄭義義並無信
    用異常記錄，近1年內易無退票記錄，此有中興銀行總行授
    信批覆書、中興銀行永吉分行授信報告各1份在卷可考（見
    證據卷一第64-65頁、第75-76頁）。中興銀行總行審查部經
    辦雖於該展期案初審意見欄上表示借戶有「資金流量產生缺
    口，集團資金趨緊，借戶繳息有遲繳現象。」等語，有該案
    授信案件報核表1紙可參（見A4卷第49頁），然該欄亦顯示
    ，出現上揭資金流量缺口、資金趨緊、遲延繳息現象之原因
    為「借戶花費10億元和半年多時間重新整修」，而「借戶於
    改裝後，將以最新的購物中心經營方式，只收租金不抽成方
    式做重新出發」等語，可見其所揭露之負面現象係因改變經
    營型態所致，而經營型態之變更之目的既係為求加強經營績
    效以提高獲利，並非顯然失當或有違法情事，且其稅前損益
    與前數年相比既非屬大幅衰退，保證人信用狀況亦如往昔，
    即難僅以上開負面評述論斷A2-3展期案之申請人環亞公司於
    申請當時有何信用貶落之事實或授信可能變成呆滯之原因，
    是環亞公司並未構成中興銀行授信業務規則第17條應即停止
    其授信之事由。
  G.另中興銀行授信業務規則第32條第2項規定：「貸放期間在1
    年以內之放款為短期放款，超過1年而在7年以內者為中期放
    款.... 」，然而本件A2貸案之授信期間僅為180日，未超過
    1年，自屬短期放款。又同規則第40條所規範者，為中長期
    放款之貸款對象資格，是該條自無適用於本件A2貸案之餘地
    。公訴人以本件貸款案有違反中興銀行授信業務規則第40條
    之規定云云，自屬誤解，附此敘明。
  貸案之實質審查：
    綜上所述，中興銀行就環亞公司A2貸案、A2-1、A2-2、A2-3
    展期案之授信、撥貸程序，並無其他違反起訴書所列中興銀
    行所頒佈之各種授信業務相關規章情事。另公訴人亦未舉證
    被告甲○○、金桐林、莊俊達、簡萬三、陳椿雄、林竹雄、
    蔡宗勳、李基存、許世芳、劉世陽等人於授信、撥款程序中
    ，有何違反銀行授信法律（如同一關係人、利害關係人貸款
    條件、額度之限制）、主管機關令函規定之情事，因此環亞
    公司申請A2貸案、A2-1、A2-2、A2-3展期案之核貸、准許決
    定，是否有違背中興銀行委託予被告等人之任務而該當於刑
    法背信罪，當視該貸款案在實質上是否屬於無可貸性，而被
    告等人仍基於背信故意以及為自己或第三人之利益或損害本
    人利益之不法意圖，違背其任務，濫用其授信、核貸之權利
    而損害中興銀行之財產或其他利益而定。關於可貸性之存否
    ，爰依上揭5P原則所示之各點，特別就借款人本身之條件以
    及債權擔保等關鍵因素分析如下：
  A.關於環亞公司A2貸案部分：
    該筆貸款案之借款戶環亞公司係於66年12月20日創立，當時
    之負責人為鄭大川，實收資本額為5億元，其主要營業項目
    為經營百貨公司、超級市場，自82年至85年7月止，其營收
    為23億1688萬元、23億3548萬元、25億9496萬元及14億5677
    萬元，稅前損益分別為1億4907萬元、607萬元、1688萬元及
    負1億1777萬元，環亞公司於徵信期間票據使用情形正常，
    並無催存、退票或拒絕往來之記錄，而其企業概況除資金週
    轉情形短絀外，其於經營方針、員工訓練服務、營運特性、
    成本管理、經營狀況、風評及同業地位均屬中等穩健，而其
    所處土地環境更屬優良，其財務比率分析方面，財務結構尚
    待改善，償債能力較差，公司經營能力略有進步、獲利能力
    待加強前3年（82年、83年、84年）之信用評分分別為54分
    （D）、50分（D）、49分（E），等情，有中興銀行永吉分
    行製作之徵信報告1份在卷可按（證據卷一第34-38頁）。觀
    之上開環亞公司財務資料，其資產規模頗大，財務結構、償
    債能力及獲利能力雖待加強，惟其並無不良之債信記錄、銷
    貨、存貨週轉率均有成長，經營能力為正向評語，又依同分
    行所製作之徵信報告記載，環亞公司每年應繳本息與預估現
    金流量相較尚有結餘，其償債能力尚屬可行（見A1卷第184
    頁），衡其借款戶之整體條件，並非絕對無可貸性。再者，
    本件貸案（A2）亦係該公司為償還前欠臺北銀行貸款、營業
    場所裝修及償還他行庫借貸而申請，其貸案之保證人為鄭大
    川、鄭周敏、鄭孝孝、鄭義義，此4人均無逾期授信記錄。
    而鄭大川為環亞公司董事長，鄭周敏及鄭綿綿（原名鄭孝孝
    ）資力甚為雄厚等情，有中興銀行永吉分行授信報告、授信
    批覆書各1份在卷可稽（見A1卷第182-185頁），而該貸案並
    以A1貸案之臺北市○○段○○段第541、542、588地號3筆土
    地及臺北市○○○路○段337號1樓、2樓2筆建物（於85年12
    月2日鑑價之結果，其總值為13億6741萬1500元）之擔保餘
    值作為本件之加強擔保，是其借款資金用途容屬正當，債權
    保障充足。末參以環亞公司自82年至85年7月止，其營業收
    入為23億1688萬元、23億3548萬元、25億9496萬元及14億56
    77萬元，甚為穩定，有前揭授信報告揭示之資料可參，又該
    報告復記載近二、三年來百貨公司整體市場係呈現成長趨勢
    ，大型百貨公司去年也持續成長，去年多數百貨公司週年慶
    業績普遍成長一成以上，且多半超出預期目標... 」等正面
    評估（見A1卷第185頁），故本件還款來源穩定，授信透視
    良好，以近代銀行業界關於授信業務所著重之5大面向評估
    之，容難認有何絕對不得貸予之事由，因此公訴人認被告甲
    ○○、金桐林、莊俊達、林竹雄、簡萬三、蔡宗勳等人在本
    件貸款案之授信過程中之所為，有共同違背中興銀行所委託
    任務之行為云云，並非可採。
  B.關於環亞公司A2-1展期案部分：
    經查，本件展期案之資金用途、債權保障與上開A2貸案均為
    相同，且環亞公司86年1-7月之營業收入較85年度1-7月之營
    業收入、稅前損益不佳之原因，為未通過新制法令所推出之
    消防檢查，被下令停業2個月，損失約2億元所致，若忽略此
    一因素，則86年1-7月與85年1-7月之差異不大等情，有中興
    銀行永吉分行授信報告1份在卷可參（見證據卷一第56頁）
    已如上述，又而環亞公司於本件A2發行商業本票保證額度往
    來期間繳息均正常，保證人鄭大川、鄭周敏、鄭孝孝及鄭義
    義近1年內均無退票記錄（見同一授信報告），是在授信5P
    原則所揭示之各面向（即借款戶、資金用途、還款來源、債
    權保障、授信透視）均無重大變動之情形下，證人即原任中
    興銀行永吉分行放款襄理之黃現隸亦於本院審理時證稱，這
    個案子不是單一的案子，同時環亞公司拿一個不動產貸款9
    億5000萬，合計15億，中擔是7年，CP是1年，CP現在到期了
    ，在中擔9億5000萬繳息正常的情況之下，再次於同一CP額
    度內展期是一個很容易被接受的案子等語（見本院卷八第28
    頁），故被告甲○○、金桐林、莊俊達、林竹雄、簡萬三、
    李基存等人參與中興銀行通過A2-1展期案之授信程序，並無
    何違背任務之行為。
  C.關於環亞公司A2-2、A2-3展期案部分：
    經查，環亞公司於A2-2展期案申請時，其財務狀況、債權確
    保等授信各大面向，均無重大變更。而其於A2-3展期案申請
    時，其債權保證方面，已將連帶保證人之一鄭大川更換為荊
    皋，其餘均屬相同，而其財務狀況與申請A2-2展期案時相較
    ，其87年度營業收入比86年度減少7億餘元，然其87年度稅
    前損益1956萬元，遜於86年之3260萬元，然卻較85年之1259
    萬元為佳，而其87年度營收萎縮之主因為大樓重新改建，預
    定以大型賣場之方式重新經營，因有此結構性轉變，造成營
    業額衰退已如上述（見證據卷一第64-65頁、第75-76頁），
    而經營型態之變更之目的既係為求更高獲利，並非顯然失當
    或有違法情事，且其稅前損益與前數年相比既非屬大幅衰退
    ，保證人信用狀況亦如往昔。且行政院，為因應亞洲金融風
    暴於87年11月4日財經會議，由時任行政院院長蕭萬長先生
    裁示金融機構應將屆期債務予以展延，當時銀行業務主管機
    關財政部復於87年11月7日以台財融字第87755370號函將「
    金融機構應將屆期債務在展延六個月」之行政院長裁示意旨
    函請各金融機關配合辦理，且同意「如依規定原應列報逾期
    放款者，於展延期間得不與列報。」此有財政部函示1紙在
    卷可參（見本院函覆卷第97-98頁）均如前所述，衡以行政
    院、財政部為穩定金融，甚至明示祭出前述跳脫常軌之手段
    ，可見當時經濟情勢險峻，與目前深陷世界金融風暴之台灣
    現狀大有類似之處。在此情況下，中興銀行若選擇於此際拒
    絕授信各面向均無重大異常之環亞公司申請展期，除將造成
    股市動盪，招致輿論抨擊銀行雨天收傘、抽銀根外，尚有因
    與主管機關穩定金融情勢之政策目標未符，受政府部門行政
    指導或其他形式壓力之可能，因此被告甲○○、金桐林、莊
    俊達、簡萬三、許世芳、劉世陽、陳椿雄等人參與中興銀行
    通過A2-2、A2-3展期案之程序，尚難遽認有何背信犯行。
（3）A3貸案部分：
  貸案之形式審查：
    起訴書雖認中興銀行於88年7月2日經中興銀行第3屆第48次
    常董會通過對環亞公司貸放經常性周轉金4200萬元有違中興
    銀行經常性週轉資金貸款作頁要點第2點、中興銀行授信業
    務規則第17條、第23條、第148條等規定，且無視於中興銀
    行永吉分行經辦人員李文中於87年11月3日製作之環亞公司
    徵信報告「財務比率分析綜合評估」欄記載「環亞公司之財
    務結構較差，償債能力較弱，經營能力尚可，獲利能力有待
    加強」，信用評等為85年49分 (E等)、86年49分 (E等)、87
    年52分 (D等)，並於所製作之授信申請書附件記載「環亞公
    司之利息支出逐年增加，營收無大幅上揚情形，還款來源稍
    顯不足，又負債比率逐年上揚，流動比率、速動比率逐年下
    滑，財務狀況有惡化現象」等語，與中興銀行總行審查部經
    辦乙○○於授信案件報核表「授信風險及審查部初審意見」
    欄中關於「借戶現金流量產生缺口，集團資金趨緊，借戶繳
    息有遲繳現象」之記載，竟仍通過A3貸案，有違背其等職務
    之行為云云。然查：
  A.按中興銀行授信業務規則第17條、第23條及第148條固有「
    授信戶如有下列情形之一者均不准或應即停止其授信，縱經
    審核核定認可亦不得撥貸：授信用途不正當或有投機性質
    者，授信用途不實及不接受本行輔導者，授信戶信用貶
    落或授信可能變成呆滯者，授信戶違反與本行所簽訂契據
    之任何條款者。」、「授信逾期清償或本行認其無清償能力
    者，應即進行催討，並伺機對借保人財產採取保全程序。對
    逾期授信之處理，應依照『不良授信債權處理準則』及相關
    規定為之。」、「授信戶有下列情形之一發生時，其授信即
    為或視為逾期：任何一宗債務不按期還本付息時，惟已依
    約展期者不在此限，經票據交換所列為拒絕往來者，授
    信戶之財產經法院強制執行者，停業清理財產、進行重整
    或破產程序者，毀損或減少擔保物之價值者，因死亡而
    繼承人聲明限定或拋棄繼承者，刑事或行政上之強制處分
    其財產被沒收、沒入或徵收者，有違約情事者。」之規定
    ，又中興銀行經常性週轉資金貸款作業要點第2條亦規定「
    貸款對象：以信用正常，業務、財務良好，徵信資料完整之
    客戶為對象」。
  B.然查諸卷內資料，並無顯示貸款申請人環亞公司於85年間即
    本件貸案當時有何授信用途不正當或有投機性質、授信用途
    不實及不接受輔導、授信戶違反所簽訂契據之任何條款之情
    形，起訴書亦僅認環亞公司當時之營運狀況均不佳，獲利及
    償還能力低落，未曾主張或舉證環亞公司授信用途不正當、
    有投機性質、授信用途不實及不接受輔導之事實，故環亞公
    司是否有授信戶信用貶落或授信可能變成呆滯之情形，即為
    本件貸案是否違反中興銀行授信業務規則第17條之關鍵。惟
    由卷附中興銀行永吉分行88年6月間A3貸案申請時所提出之
    授信報告指出，環亞公司之85、86、87年度營業收入分別為
    26億7064萬元、23億9523萬元、16億3770萬元，當年度損益
    分別為1259萬元、3260萬元、1956萬元等情（見證據卷一第
    75 頁），將之與87年11月間申請A2-2展期案時之財務狀況
    相較，其87年度營業收入比86年度減少7億餘元，然其87年
    度稅前損益1956萬元，遜於86年之3260萬元，然卻較85年之
    1259萬元為佳，而其87年度營收萎縮之主因為大樓重新改建
    ，預定以大型賣場之方式重新經營，因有此結構性轉變，造
    成營業額衰退。另本展期案之連帶保證人荊皋、鄭周敏、鄭
    孝孝、鄭義義並無信用異常記錄，近1年內易無退票記錄，
    此有授信案件報核表、中興銀行永吉分行授信報告各1份在
    卷可考（見A4卷第49頁、證據卷一第75-76頁）。又中興銀
    行總行審查部經辦雖於該貸案初審意見欄上表示借戶有「資
    金流量產生缺口，集團資金趨緊，借戶繳息有遲繳現象。」
    等語，然該欄亦顯示，出現上揭資金流量缺口、資金趨緊、
    遲延繳息現象之原因為「借戶花費10億元和半年多時間重新
    整修」，而「借戶於改裝後，將以最新的購物中心經營方式
    ，只收租金不抽成方式做重新出發」等語，可見其所揭露之
    負面現象係因改變經營型態所致，而經營型態之變更之目的
    既係為求加強經營績效以提高獲利，並非顯然失當或有違法
    情事，且其稅前損益與前數年相比既非屬大幅衰退，公司負
    責人、貸款保證人信用狀況無重大異常，即難僅以上開負面
    評述論斷A3貸案之申請人環亞公司於申請當時有何信用貶落
    之事實或授信可能變成呆滯之原因，是環亞公司並未構成中
    興銀行授信業務規則第17條應即停止其授信之事由。
  C.又按中興銀行授信業務規則第148條第1款前段固有「授信戶
    有下列情形之一發生時，其授信即為或視為逾期：任何一
    宗債務不按期還本付息時」之規定，而同規則第23條亦規定
    ：「授信逾期清償或本行認其無清償能力者，應即進行催討
    ，並伺機對借保人財產採取保全程序。對逾期授信之處理，
    應依照『不良授信債權處理準則』及相關規定為之」，而上
    開授信案件報核表亦提及「借戶已積欠利息達5個月」等語
    （見A4卷第49頁），然所謂「授信逾期清償」，應係指貸款
    屆期時，仍無法償還本金、利息而言，至於屆期前歷次應繳
    本金、利息期日遲延繳納或未為繳納，均非該當於上開「授
    信逾期清償」之構成要件，此由同規則第148條第1款後段「
    惟已依約展期者不在此限」之但書規定即可明瞭（蓋該但書
    規定之「依約展期」，係指貸案屆期後，延長其返還全部本
    息之日期，顯然本條旨係在處理本息屆期未償還之情形，不
    包括於授信期間內應繳納本息之日而遲延繳納之狀況，否則
    何以但書僅就較嚴重之本息屆期未償還設置除外條件，就較
    輕微之授信期間內應繳本息之日遲延繳納反而隻字未提），
    而上開遲延繳交之因A2貸案所生利息，已於同次（88年7月2
    日第3屆第48次常董會）決議A2貸案展期1年（即上開所述A2
    -3），因此環亞公司並無本息屆期未償還之情形，即未「授
    信逾期清償」。又本件貸案在債權保證方面，徵得環亞公司
    董事長荊皋、及鄭周敏、鄭孝孝、鄭義義等4人為連帶保證
    人，其等均無信用異常記錄（見證據卷一第64-65頁、第75-
    76頁）。且環亞公司及上開保證人於本件貸案申請時，其等
    資產淨值雖有滑落之情形，惟衡以本件貸案申貸金額僅為42
    00萬元，相較之下，殊難認為本件借戶已無清償能力，故本
    件並無適用中興銀行授信業務規則第148條第1款前段之餘地
    ，亦非必須依同規則第23條「應即進行催討，並伺機對借保
    人財產採取保全程序」方式處理。是公訴人認中興銀行核准
    A3貸案，並未立即進行催討及保全程序，並以前述李文中、
    乙○○於87年11月3日環亞公司徵信報告「財務比率分析綜
    合評估」欄、授信案件報核表「授信風險及審查部初審意見
    」欄對於環亞公司之部分負面描述即認被告等人有違中興銀
    行授信業務規則第17條、第23條及第148條之規定云云，尚
    非可採。
  D.又中興銀行經常性週轉資金貸款作業要點第2條雖規定「貸
    款對象：以信用正常，業務、財務良好，徵信資料完整之客
    戶為對象」，然其所謂「正常」、「良好」、「完整」均屬
    不確定法律概念，並無一客觀具體標準，亦非絕對二分法，
    如何之信用狀態始稱正常？如何之業務標準、財務結構良好
    始稱良好？如何程度之徵信資料始稱完整？均因各人經歷、
    學識、膽識、現實經濟社會條件及經營理念而有所落差，依
    本院前述之商業判斷餘地原則，若其決定得以被不確定法律
    概念所涵蓋，即可被認為合法。本件貸款戶環亞公司之徵信
    報告、授信申請書、授信案件報核表中雖有「環亞公司之財
    務結構較差，償債能力較弱，經營能力尚可，獲利能力有待
    加強」、「環亞公司之利息支出逐年增加，營收無大幅上揚
    情形，還款來源稍顯不足，又負債比率逐年上揚，流動比率
    、速動比率逐年下滑，財務狀況有惡化現象」、「借戶現金
    流量產生缺口，集團資金趨緊，借戶繳息有遲繳現象」之記
    載，然環亞公司之信用既無異常情形，業務、財務狀況亦非
    顯然已達敗壞之程度，其徵信資料仍屬完整等情業如前所述
    ，自難認完全不符中興銀行經常性週轉資金貸款作業要點第
    2條之規定。
  貸案之實質審查：
    綜上所述，中興銀行就環亞公司A3貸案之授信、撥貸程序，
    並無其他違反起訴書所列中興銀行所頒佈之各種授信業務相
    關規章情事。另公訴人亦未舉證被告甲○○、金桐林、簡萬
    三、陳椿雄、劉世陽等人於授信、撥款程序中，有何違反銀
    行授信法律（如同一關係人、利害關係人貸款條件、額度之
    限制）、主管機關令函規定之情事，因此環亞公司申請A3貸
    案之核貸、准許決定，是否有違背中興銀行委託予被告等人
    之任務而該當於刑法背信罪，當視該貸款案在實質上是否屬
    於無可貸性，而被告等人仍基於背信故意以及為自己或第三
    人之利益或損害本人利益之不法意圖，違背其任務，濫用其
    授信、核貸之權利而損害中興銀行之財產或其他利益而定。
    關於可貸性之存否，爰依上揭5P原則所示之各點，就本件貸
    案加以分析之。A3貸款案之借款戶環亞公司係於66年12月20
    日創立，當時之負責人為荊皋，實收資本額為5億元，其主
    要營業項目為經營百貨公司、超級市場，借款用途為因應營
    運週轉及渡過近年因景氣低迷所積欠中興銀行之利息，其債
    權保證方面，徵得環亞公司董事長荊皋、及鄭周敏、鄭孝孝
    、鄭義義等4人為連帶保證人，其等均無信用異常記錄，而
    其財務狀況與申請A2-2展期案時相較，其87年度營業收入比
    86年度減少7億餘元，然其87年度稅前損益1956萬元，遜於
    86年之3260萬元，然卻較85年之1259萬元為佳，而其87年度
    營收萎縮之主因為大樓重新改建，預定以大型賣場之方式重
    新經營，因有此結構性轉變，造成營業額衰退，而還款來原
    則係以日後賣場出租及營業收入為主等情，有中興銀行總行
    授信批覆書、中興銀行永吉分行授信報告各1份附卷可參（
    見證據卷一第64-65頁、第75-76頁），而本件貸案之款項，
    係用於償還中興銀行因A1貸案自87年11月28日所欠繳利息之
    事實，為公訴人所不爭執（見起訴書第15頁），其資金用途
    並非不正當，另經營型態之變更之目的既係為加強經營績效
    以提高獲利，並非顯然失當或有違法情事，且其稅前損益與
    前數年相比，並非屬大幅衰退，並具體規劃還款來源，則在
    授信5P原則所揭示之各面向（即借款戶、資金用途、還款來
    源、債權保障、授信透視）均無重大瑕疵之情形下，衡其借
    款戶之整體條件，並非絕對無可貸性。況證人黃現隸亦於本
    院審理時證稱，如果客戶財務狀況不好，不見得一定要收回
    ，如果要收回的話，現在的客戶大概要會被收回很多，如果
    客戶的財務狀況不好，但有足夠的擔保條件的話，就不見得
    一定要收回，另外也可能是景氣循環，現在顯示是虧損，之
    後可能會慢慢起來，這種狀況就不見得要收回等語（見本院
    卷八第27頁），因此公訴人認被告甲○○、金桐林、簡萬三
    、劉世陽、陳椿雄等人在本件貸款案之授信過程中之所為，
    有共同違背中興銀行所委託任務之行為云云，並非可採。
（4）A4貸案部分：
  貸案之形式審查：
    起訴書雖認中興銀行於88年12月30日經第3屆第71次常董會
    通過，對環亞公司貸放經常性周轉金短期擔保貸款1億1800
    萬元，有違中興銀行經常性週轉資金貸款作業要點第2條、
    中興銀行授信業務規則第17條、第23條及第148條等規定，
    且無視於中興銀行永吉分行經辦人員蔡登國於88年12月15日
    所製作對環亞公司之徵信報告「財務比率分析」欄記載：「
    借戶經營能力不佳，近3年的營業損益皆在虧損狀態，且龐
    大的銀行借款造成利息負擔如滾雪球般愈滾愈大，致使88年
    9月底止，稅前淨損已超過2億6000萬元，淨值低於股本，負
    債比率驟增，財務結構薄弱，且借戶短期償債能力弱，利息
    有催繳情況」等警語，信用評等為86年47分 (E等)、87年42
    分 (E等)、88年42分 (E等)，且於該報告之「金融機構往來
    情形」欄中亦記載「該集團自87年底財務困窘，各關係企業
    陸續繳不出利息，北市銀已於88年5月將亞世集團旗下之三
    民建業公司提報為逾催戶。目前借戶（指環亞公司）尚積欠
    本行約6個月利息，而經聯徵查詢，截至88年10月底，僅環
    亞公司於全體金融機構借款就高達43億3140萬元」，及於授
    信申請書之附件記載「環亞公司之經營能力欠佳，近3年之
    營業損益皆虧損，致使至88年9月底止，稅前淨損已達2億60
    00萬，淨值低於股本2分之1，主要是因為龐大的銀行借款，
    使利息負擔如滾雪球般，越滾越大，營收卻無大幅上揚情形
    ，資金調度捉襟見肘，短期償債能力不足，負債比率驟增，
    以致於財務結構加速惡化。又亞世集團自87年底財務困窘，
    各關係企業陸續繳不出利息，北市銀已於88年5月將亞洲集
    團旗下之三民建業公司提報為逾催戶。目前借戶（指環亞公
    司）尚積欠本行約6個月利息，而經聯徵查詢，截至88年10
    月底，僅環亞公司於全體金融機構借款就高達43億3140萬元
    」之記載，竟仍通過A4貸案，有違背其等職務之行為云云。
    然查：
  A.按中興銀行授信業務規則第17條、第23條及第148條固有「
    授信戶如有下列情形之一者均不准或應即停止其授信，縱經
    審核核定認可亦不得撥貸：授信用途不正當或有投機性質
    者，授信用途不實及不接受本行輔導者，授信戶信用貶
    落或授信可能變成呆滯者，授信戶違反與本行所簽訂契據
    之任何條款者。」、「授信逾期清償或本行認其無清償能力
    者，應即進行催討，並伺機對借保人財產採取保全程序。對
    逾期授信之處理，應依照『不良授信債權處理準則』及相關
    規定為之。」、「授信戶有下列情形之一發生時，其授信即
    為或視為逾期：任何一宗債務不按期還本付息時，惟已依
    約展期者不在此限，經票據交換所列為拒絕往來者，授
    信戶之財產經法院強制執行者，停業清理財產、進行重整
    或破產程序者，毀損或減少擔保物之價值者，因死亡而
    繼承人聲明限定或拋棄繼承者，刑事或行政上之強制處分
    其財產被沒收、沒入或徵收者，有違約情事者。」之規定
    ，又中興銀行經常性週轉資金貸款作業要點第2條亦規定「
    貸款對象：以信用正常，業務、財務良好，徵信資料完整之
    客戶為對象」。
  B.然查諸卷內資料，並無顯示貸款申請人環亞公司於88年12月
    間即本件貸案當時有何授信用途不正當或有投機性質、授信
    用途不實及不接受輔導、授信戶違反所簽訂契據之任何條款
    之情形，起訴書亦僅認環亞公司當時之經營能力不佳，虧損
    龐大，資金調度捉襟見肘，財務結構惡化等事實，故環亞公
    司是否有授信戶信用貶落或授信可能變成呆滯之情形，即為
    本件貸案是否違反中興銀行授信業務規則第17條之關鍵。又
    按，所謂「信用貶落」及「授信可能變成呆滯」等構成要件
    ，均屬不確定法律概念，其實已內含予以授信決策者商業判
    斷餘地之空間，蓋凡投資必然伴隨風險，商業銀行之授信實
    質上亦屬投資之一種型態，只要有授信之存在，呆滯風險之
    存在乃勢不可免。若僵化解釋中興銀行授信業務規則第17條
    之適用，若有任何一絲授信變成呆滯之可能性者，均不准或
    應即停止其授信，縱經審核核定認可亦不得撥貸，則銀行之
    授信業務當可停擺矣。因此，上開條文之意旨應為「當授信
    變成呆滯之可能性大到一定程度時」，始得適用該條「均不
    准或應即停止其授信，縱經審核核定認可亦不得撥貸」之效
    果，乃理所當然之解釋，從而在此商業判斷餘地之空間內，
    何種情形下始應認為該當於「授信可能變成呆滯」，當應尊
    重授信決策者之決定。同樣的，該條文「信用貶落」之構成
    要件，應非即指任何信用滑落均屬之，不問滑落程度、滑落
    原因或是否有補強因素，蓋信用程度隨景氣、經營狀況與資
    金調度情形，起起伏伏，若認任何企業、個人稍有些微信用
    度降低之情形，均一律不准或停止授信、不得撥貸，當非上
    開授信業務規則之原意所在，是本條亦應解為「當信用滑落
    大到一定程度時」，始有適用該規則第17條效果之餘地，先
    予敘明。經查，依卷附中興銀行授信批覆書及授信報告之記
    載，環亞公司86年、87年及88年1-9月之營業收入分別為23
    億9523萬元、16億3770萬元、2億8296萬元，當年度稅前損
    益分別為3260萬元、1956萬元及負2億6824萬元（見A1卷第3
    9頁、證據一卷第85頁），相較之下，其營業狀況及財務結
    構，確實有惡化之跡象。然又按中興銀行授信業務規則第17
    條所謂之「信用貶落」及「授信可能變成呆滯」等構成要件
    ，前者應係指申請人之信用狀況而言，而後者則應依授信所
    應注意之各大要素予以審查，始能得悉授信呆滯之可能性。
    換言之，二者均非僅單以其營業收入、稅前損益等經營數據
    作為判斷標準。而依中興銀行授信總行批覆書之記載，本件
    申請人環亞公司之資產淨值尚有2億4428萬元，仍高於該次
    貸款金額1億1800萬元，而其連帶保證人即公司負責人荊皋
    、股東鄭周敏、鄭孝孝之信用記錄均無異常情形（見A1卷第
    39頁），且本件授信報告復指明上開連帶保證人近1年內均
    無退票記錄（見證據卷一第86頁），故縱環亞公司經營績效
    不彰，惟其信用貶落之程度是否已達不得授信之地步，容有
    授信決策人員審酌之空間，不能遽以認定通過授信之決定違
    反前揭條文之規定。又本件貸款係以短期擔保放款之授信科
    目貸放，申請人環亞公司係提供其所有之環亞百貨1、2樓設
    定第一、二、三順位抵押權，及其關係企業聯業建設股份有
    限公司所有之大亞百貨地下室B4、B5共35個停車位設定第一
    順位抵押權作為本件擔保品，其放款值分別為15億6475萬50
    00元、5479萬3000元，其中環亞百貨1、2樓扣除中興銀行亦
    為債權人之第一、二順位抵押權所擔保之債權9億5000萬元
    、4億9000萬元及6000萬元，仍有6475萬5000元之剩餘放款
    值，加上大亞百貨地下室B4、B5共35個停車位放款值5479萬
    3000元，總放款值達1億1954萬8000元，是其申請當時，擔
    保品之價值充足。另其資金用途、還款來源、授信透視（詳
    見下述實質審查部分）等面向，亦無證據顯現其授信呆滯之
    風險確已達到不得授信之程度，而無任何可貸放之空間。又
    中興銀行永吉分行經辦人員蔡登國雖於上開文件為「借戶經
    營能力不佳，近3年的營業損益皆在虧損狀態，且龐大的銀
    行借款造成利息負擔如滾雪球般愈滾愈大，致使88年9月底
    止，稅前淨損已超過2億6000萬元，淨值低於股本，負債比
    率驟增，財務結構薄弱，且借戶短期償債能力弱，利息有催
    繳情況」、「該集團自87年底財務困窘，各關係企業陸續繳
    不出利息，北市銀已於88年5月將亞世集團旗下之三民建業
    公司提報為逾催戶。目前借戶尚積欠本行約6個月利息，而
    經聯徵查詢，截至88年10月底，僅環亞公司於全體金融機構
    借款就高達43億3140萬元」、「環亞公司之經營能力欠佳，
    近3年之營業損益皆虧損，致使至88年9月底止，稅前淨損已
    達2億6000萬，淨值低於股本2分之1，主要是因為龐大的銀
    行借款，使利息負擔如滾雪球般，越滾越大，營收卻無大幅
    上揚情形，資金調度捉襟見肘，短期償債能力不足，負債比
    率驟增，以致於財務結構加速惡化。又亞世集團自87年底財
    務困窘，各關係企業陸續繳不出利息，北市銀已於88年5月
    將亞洲集團旗下之三民建業公司提報為逾催戶。目前借戶尚
    積欠本行約6個月利息，而經聯徵查詢，截至88年10月底，
    僅環亞公司於全體金融機構借款就高達43億3140萬元」之負
    面評述，惟其亦於本件（A4貸案）授信報告書上表示，「亞
    洲集團創辦人鄭周敏先生，三年前曾被富士比雜誌列為全球
    華人首富，財富總值達130億美金，即使是臺灣首富蔡萬霖
    也瞠乎其後。臺灣亞洲集團以不動產投資起家，因適逢房市
    低迷和亞洲金融風暴雙重打擊，才會如此財務窘困。借戶名
    下之環亞大飯店、大亞百貨、環亞百貨位處黃金地段，如能
    好好經營，未來仍有很大之獲利空間，這也是雖然虧損累累
    ，借戶卻一直沒有放棄，任其惡性倒閉之原因。以借戶目前
    的情況，促其還款，借戶恐力有未逮，考慮本行與借戶雙方
    合作所能產生的利潤，只要借戶能正常繳息，對本行最有利
    ，另一方面借戶現在還款能力不足，為使應收利息順利繳納
    ，藉本案增加擔保品，以加強本行債權擔保.... 」等語等
    授信透視意見（見證據卷一第86頁），參以本件貸案之款項
    ，係用於償還亞世集團積欠中興銀行各分行滯繳利息之用等
    情，為公訴人所不爭執（見起訴書第16頁），則依蔡登國揭
    示上開正、負面評價後之判斷，亦係認為通過本案借貸（A4
    貸案），使亞世集團所屬企業正常繳息，係對中興銀行最有
    利之方式。因此公訴人僅擷取其於徵信報告上之負面評述，
    遽論被告等人無視蔡登國之警語逕為核貸決定有背信行為云
    云，尚非公允。從而本件貸案既難證明借戶信用貶落之程度
    已達不得授信之地步，復無證據顯現其授信呆滯之風險卻亦
    達到不得授信之程度，是公訴人尚不能證明環亞公司構成中
    興銀行授信業務規則第17條應即停止其授信之事由。
  C.又按中興銀行授信業務規則第148條第1款前段固有「授信戶
    有下列情形之一發生時，其授信即為或視為逾期：任何一
    宗債務不按期還本付息時」之規定，而同規則第23條亦規定
    ：「授信逾期清償或本行認其無清償能力者，應即進行催討
    ，並伺機對借保人財產採取保全程序。對逾期授信之處理，
    應依照『不良授信債權處理準則』及相關規定為之」，而上
    開授信報告亦提及「借戶尚積欠本行6個月利息」等語（見
    證據卷一第85頁），然所謂「授信逾期清償」，應係指貸款
    屆期無法償還本金、利息而言，至於屆期前歷次應繳利息期
    日遲延繳納或未為繳納，均非該當於上開「授信逾期清償」
    之構成要件等情均已如上述（見A3貸案之形式審查部分），
    而上開授信報告僅表示環亞公司積欠6個月利息，顯然該公
    司並無本息屆期未償還之情形，即未構成「授信逾期清償」
    。又本件貸案在債權保證方面，除有借戶環亞公司提供其所
    有之環亞百貨1、2樓設定第一、二、三順位抵押權，及其關
    係企業聯業建設股份有限公司所有之大亞百貨地下室B4、B5
    共35個停車位設定第一順位抵押權作為本件擔保品，擔保品
    之價值充足外，復徵得環亞公司董事長荊皋、及鄭周敏、鄭
    孝孝3人為連帶保證人，其等均無信用異常記錄（見A1卷第
    39頁，殊難認為本件借戶已無清償能力，故本件並無適用中
    興銀行授信業務規則第148條第1款前段之餘地，亦非必須依
    同規則第23條「應即進行催討，並伺機對借保人財產採取保
    全程序」方式處理。是公訴人認中興銀行核准A4貸案，並未
    立即進行催討及保全程序，並以前述蔡登國於徵信報告「財
    務比率分析」欄、「金融機構往來情形」欄及於授信報告中
    於環亞公司之部分負面描述，即認被告等人有違中興銀行授
    信業務規則第17條、第23條及第148條之規定云云，尚非可
    採。
  D.又中興銀行經常性週轉資金貸款作業要點第2條雖規定「貸
    款對象：以信用正常，業務、財務良好，徵信資料完整之客
    戶為對象」，然其所謂「正常」、「良好」、「完整」均屬
    不確定法律概念，並無一客觀具體標準，亦非絕對二分法，
    如何之信用狀態始稱正常？如何之業務標準、財務結構良好
    始稱良好？如何程度之徵信資料始稱完整？均因各人經歷、
    學識、膽識、現實經濟社會條件及經營理念而有所落差，依
    本院前述之商業判斷餘地原則，若其決定得以被不確定法律
    概念所涵蓋，即可被認為合法。本件貸款戶環亞公司之徵信
    報告、授信報告中雖有「借戶經營能力不佳，近3年的營業
    損益皆在虧損狀態，且龐大的銀行借款造成利息負擔如滾雪
    球般愈滾愈大，致使88年9月底止，稅前淨損已超過2億6000
    萬元，淨值低於股本，負債比率驟增，財務結構薄弱，且借
    戶短期償債能力弱，利息有催繳情況」、「該集團自87年底
    財務困窘，各關係企業陸續繳不出利息，北市銀已於88年5
    月將亞世集團旗下之三民建業公司提報為逾催戶。目前借戶
    （指環亞公司）尚積欠本行約6個月利息，而經聯徵查詢，
    截至88年10月底，僅環亞公司於全體金融機構借款就高達43
    億3140萬元」、「環亞公司之經營能力欠佳，近3年之營業
    損益皆虧損，致使至88年9月底止，稅前淨損已達2億6000萬
    ，淨值低於股本2分之1，主要是因為龐大的銀行借款，使利
    息負擔如滾雪球般，越滾越大，營收卻無大幅上揚情形，資
    金調度捉襟見肘，短期償債能力不足，負債比率驟增，以致
    於財務結構加速惡化。又亞世集團自87年底財務困窘，各關
    係企業陸續繳不出利息，北市銀已於88年5月將亞洲集團旗
    下之三民建業公司提報為逾催戶。目前借戶（指環亞公司）
    尚積欠本行約6個月利息，而經聯徵查詢，截至88年10月底
    ，僅環亞公司於全體金融機構借款就高達43億3140萬元」
    之記載，然環亞公司之信用既無異常情形，業務、財務狀況
    亦非顯然已達敗壞而無任何挽救可能之程度，其徵信資料仍
    屬完整等情業如前所述，自難認完全不符中興銀行經常性週
    轉資金貸款作業要點第2條之規定。
  貸案之實質審查：
    綜上所述，中興銀行就環亞公司A4貸案之授信、撥貸程序，
    並無其他違反起訴書所列中興銀行所頒佈之各種授信業務相
    關規章情事。另公訴人亦未舉證被告甲○○、金桐林、簡萬
    三、陳椿雄、劉世陽等人於授信、撥款程序中，有何違反銀
    行授信法律（如同一關係人、利害關係人貸款條件、額度之
    限制）、主管機關令函規定之情事，因此環亞公司申請A3貸
    案之核貸、准許決定，是否有違背中興銀行委託予被告等人
    之任務而該當於刑法背信罪，當視該貸款案在實質上是否屬
    於無可貸性，而被告等人仍基於背信故意以及為自己或第三
    人之利益或損害本人利益之不法意圖，違背其任務，濫用其
    授信、核貸之權利而損害中興銀行之財產或其他利益而定。
    關於可貸性之存否，爰依上揭5P原則所示之各點，就本件貸
    案加以分析之。A4貸款案之借款戶環亞公司係於66年12月20
    日創立，當時之負責人為鄭大川，實收資本額為5億元，其
    主要營業項目為經營百貨公司、超級市場等業務，負責人於
    87年3月變更為荊皋先生，但分析其股東結構，主要為鄭周
    敏家族所有，實際營運皆由鄭綿綿掌控，有中興銀行永吉分
    行徵信報告、授信報告各1份附卷可參（見證據卷一第77頁
    、第85頁），借款用途為營運周轉，償還亞世集團積欠中興
    銀行各分行滯繳利息之用（見證據卷一第86頁、起訴書第16
    頁），其債權保證方面，環亞公司提供其所有之環亞百貨1
    、2樓設定第一、二、三順位抵押權，及其關係企業聯業建
    設股份有限公司所有之大亞百貨地下室B4 、B5共35個停車
    位設定第一順位抵押權作為本件擔保品，環亞百貨1、2樓於
    87年7月4日原估放款值為14.49億元，嗣因封館整修及中興
    銀行鑑估辦法於88年9月3日變更為以最近年度公告現值扣除
    前次移轉現值之土地增值稅，經88年12月14日中興銀行總行
    估價科重估放款值為14.66億元中興銀行永吉分行以該不動
    產因該處緊鄰松山機場之通衢要道，附近六福客棧、錢櫃
    KTV、FRIDAY餐廳、環亞大飯店皆時有中外人士出入，人潮
    密集，立地良好，以估價科放款值110％內重作鑑估，依鑑
    定價值70％貸放，放款值為15.64億元，而大亞百貨地下室
    B4、B5平面車位35個整體放款值5479萬3000元（授信報核表
    記載為5458萬5000元），其中環亞百貨1、2樓扣除中興銀行
    亦為債權人之第一、二順位抵押權所擔保之債權9億5000萬
    元、4億9000萬元及6000萬元，仍有6475萬5000元之剩餘放
    款值，加上大亞百貨地下室B4、B5共35個停車位放款值5479
    萬3000元，總放款值達1億1954萬8000元，是其申請當時，
    擔保品之價值充足。另徵得環亞公司董事長荊皋、及鄭周敏
    、鄭孝孝、鄭義義等4人為連帶保證人，其等均無信用異常
    記錄。惟環亞公司經營能力欠佳，近3年之營業損益皆虧損
    ，致使至88年9月底止，稅前淨損已達2億6000萬，淨值低於
    股本2分之1，主要是因為龐大的銀行借款，使利息負擔如滾
    雪球般，越滾越大，營收卻無大幅上揚情形，資金調度捉襟
    見肘，短期償債能力不足，負債比率驟增，以致於財務結構
    加速惡化。但其於申請本件貸案時已全面換新，改弦易轍，
    以出租賣場為營業收入主要來源，並以此作為還款來源等情
    ，有中興銀行授信批覆書、授信案件報核表、中興銀行永吉
    分行授信報告各1份附卷可參（見A1卷第39-40頁、A4卷第42
    頁、證據卷一第85-86頁），是本案之資金用途尚屬正當，
    債權保障條件甚優，借款戶之信用尚可，惟經營能力及財務
    結構欠佳，還款來源亦非穩定。又亞世集團創辦人鄭周敏3
    年前曾被富士比雜誌列為全球華人首富，財富總值達130億
    美金，而其所設立之臺灣亞洲集團係以不動產投資起家，因
    適逢房市低迷和亞洲金融風暴雙重打擊，始會造成如此財務
    窘困而環亞公司名下之環亞大飯店、大亞百貨、環亞百貨均
    位處黃金地段，如能好好經營，未來仍有很大之獲利空間，
    環亞公司亦係基於此原因，縱使其財務狀況虧損累累，卻一
    直沒有放棄，任其惡性倒閉。以環亞公司當時之情況，促其
    還款，恐力有未逮，於考慮中興銀行與借戶雙方合作所能產
    生的利潤後，只要環亞公司能正常繳息，對於中興銀行最為
    有利，另一方面因環亞公司還款能力不足，為使應收利息順
    利繳納，並藉本案增加擔保品，以加強本行債權擔保等情，
    有中興銀行永吉分行授信報告1份附卷可參（見證據卷一第
    85-86頁），是其授信透視面向仍屬具有可貸性。綜上所述
    ，在授信5P原則所揭示之各種考慮因素中（即借款戶、資金
    用途、還款來源、債權保障、授信透視），除借款戶之財務
    結構與還款來源有所不足外，其餘面向所顯現之貸款條件均
    屬優良，衡其借款戶之整體條件，並非絕對無可貸性，縱使
    借戶申貸當時有財務困窘、資金調度捉襟見肘，負債比率增
    高，短期償債能力不足等情形，然審酌不動產擔保甚為充足
    ，且當時之不動產不景氣、亞洲金融風暴等因素已持續相當
    時日，預期反轉在即，屆時中興銀行應可由亞世集團之諸多
    貸款案中獲利豐盛，證人李文中亦於本院審理時證稱，如果
    一個案件屆期，伊會去衡量客戶是否有到達要去收回的階段
    ，如果有到達要收回的階段，就要考量後面的副作用，例如
    ：是否會造成負面影響，或是客戶就垮掉了，這時候綜合研
    判，就不見得一次要收回等語（見本院卷八第27頁），證人
    黃現隸亦於本院審理時證稱，如果客戶財務狀況不好，不見
    得一定要收回，如果要收回的話，現在的客戶大概要會被收
    回很多，如果客戶的財務狀況不好，但有足夠的擔保品的話
    ，就不見得一定要收回，另外也可能是景氣循環，現在顯示
    是虧損，之後可能會慢慢起來，這種狀況就不見得要收回等
    語（見本院卷八第27頁），復考慮若欲繼續上開投資策略，
    則應出手挽救亞世集團先前之諸多貸款案，以免落入逾期催
    收之列，故再支借款項供其償付利息乃有其必要性，因此中
    興銀行通過A4貸案之決定，並未逾越一般銀行審查貸款授信
    之合法權限空間。因此公訴人認被告甲○○、金桐林、簡萬
    三、劉世陽、陳椿雄等人在本件貸款案之授信過程中之所為
    ，有共同違背中興銀行所委託任務之行為云云，並非可採。
（5）A5、A5-1、A6貸案及A5-2（即A6貸案）貸案、A5-3免徵案
     、A6-1展期及減免案部分：
  貸案之形式審查：
    起訴書雖認為被告甲○○於86年4月26日核准三民建業公司
    以佳懿建設股份有限公司未上市上櫃股票700萬股作為擔保
    ，鄭大川、鄭周敏、鄭孝孝、鄭義義為保證人為條件，貸放
    經常性周轉金貸款7000萬元，授信期間6個月，復於86年11
    月18日同意以佳懿建設股份有限公司未上市上櫃股票700萬
    股作為擔保，鄭大川、鄭周敏、鄭孝孝、鄭義義為保證人為
    條件，貸放經常性周轉金貸款7000萬元，授信期間6個月，
    以清償前揭7000萬元貸款，又於87年7月24日經中興銀行第3
    屆第8次常董會通過，以臺北市○○○路與敦化北路交叉處
    之環亞大飯店扣除他項權利後之餘值為擔保（惟原A5-1貸案
    所徵佳懿建設股份有限公司未上市股票7000張之擔保並未變
    動），荊皋、鄭周敏、鄭孝孝、鄭義義為保證人為條件，將
    原A5-1貸案7000萬元額度增加至5億7000萬元，額度有效期
    間1年，授信期間亦為1年，嗣於87年10月9日經第3屆第18次
    常董會通過上開經常性周轉金貸案免徵擔保品佳懿建設股份
    有限公司未上市股票7000張，又於88年7月2日經第3屆第48
    次常董會決議將上開授信案展期1年，並減免其違約金21萬
    元，有違中興銀行經常性週轉資金貸款作業要點第2條、中
    興銀行授信業務規則第17條、辦理發行商業本票保證業務辦
    法第3條（A6-1部分）、授信業務逾期違約金減免辦法第5條
    第1款（A6-1部分）等規定，且無視於經辦人員陳正仁於86
    年4月21日所製作之徵信報告「財務比率分析」欄記載「83
    年至85年淨值逐年降低，固定比率及固定長期適合率低於10
    0%，財務結構變弱，負債比率逐年提高，流動及速動比率變
    動不大，整體而言，公司財務結構及償債能力逐年變差，另
    無營業收入」，信用評等為83年43分 (E等)、84年41分 (E
    等)、85年41分 (E等)、李文中於86年10月13日所製作之徵
    信報告中「財務比率分析」欄記載「整體而言，三民建業公
    司財務結構及償債能力逐年變差，其營運資金主要來自借款
    」，信用評等為83年35分 (E等)、84年34分 (E等)、85年35
    分 (E等)、於87年7月13日製作之徵信報告「財務比率分析
    」欄中記載「三民建業公司之財務結構較弱及償債能力均較
    差，其營運資金主要來自借款及同關係企業借貸」，信用評
    等為84年37分 (F等)、85年37分 (F等)、86年40分 (F等)、
    總行審查部經辦王玉枝所製作授信案件報核表之「本案授信
    評估」欄載明「亞洲集團目前於本行申貸已達45.86億元，
    加計本件增貸，共達50.86億元，集團風險過顯集中，借戶
    龐大之待售房地產，端賴舉債支應，財務結構薄弱，短期償
    債能力欠佳，本業獲利微薄，集團內關係企業融資頻繁，資
    金用途誠難掌控」，並於「審查部初審意見」欄中擬定「環
    亞集團係本行集團授信第二大往來對象，除集團整體舉債壓
    力沈重外，關係企業間彼此資金融通情形頻繁；借戶目前唯
    一案已完工，並陸續出售中，應屬資金回收階段，恐無增貸
    之需，本案擬建請於原額度內展期，增貸緩議」之初審意見
    、李文中88年6月30日所製作之徵信報告「財務比率分析」
    欄記載「三民建業公司之財務結構及償債能力轉差，經營及
    獲利能力較弱」，信用評等為85年33分 (F等)、86年38分(F
    等)、87年47分 (E等)，及「三民建業公司負債金額逐年上
    揚，還款來源稍顯不足，淨值比率逐年下降，財務狀況有惡
    化現象，又該公司於臺北銀行有一筆2億1628萬元之逾期催
    收款」等意見，總行審查部乙○○製作之授信案件報核表「
    授信風險及審查部初審意見」欄中載明「借戶係亞世集團成
    員之一，連年虧損，還款來源受限，資金週轉失靈，加以關
    係企業環亞公司於營運旺季進行長期內部整修，致集團與本
    行往來之履約已屬異常」等語，信用不佳，竟仍通過上開授
    信案件，涉有刑法背信罪云云，然查：
  A.按中興銀行授信業務規則第17條固有：「授信戶如有下列情
    形之一者均不准或應即停止其授信，縱經審核核定認可亦不
    得撥貸：授信用途不正當或有投機性質者，授信用途不
    實及不接受本行輔導者，授信戶信用貶落或授信可能變成
    呆滯者，授信戶違反與本行所簽訂契據之任何條款者。」
    之規定，而辦理發行商業本票保證業務辦法第3條復規定：
    「申請人對於前已發行之商業本票或其他債務有違約或遲延
    支付本息之情事者，營業單位不得受理其申請」。又中興銀
    行授信業務逾期違約金減免辦法第5條第1項規定「合於下列
    情形之一者，得依違約金減免權限核定減免：一、借款本金
    雖已到期，但借戶已在到期日前相當時日提出續約或展期之
    申請者；二、因不可歸責客戶之原因，致未能辦理續約或展
    期手續者；三、客戶遭遇人力不可抗拒之重大災變，其損失
    程度足以影響履行債務，且逾期未滿三個月者；四、存款實
    績對借款金額之比率在10％以上之優良客戶；五、逾期催收
    戶經和解或由保證人代償而以減免違約金為償還本息之條件
    者；六、其他特殊情形可以減免。」
  B.然查諸卷內資料，並無顯示貸款人三民建業公司於本案（A5
    諸案及A6諸案）86年4月間、86年11月間、87年7月間、87年
    10月間、88年6月間申請時，有何授信用途不正當或有投機
    性質、授信用途不實及不接受輔導、授信戶違反所簽訂契據
    之任何條款之情形，起訴書亦僅認三民建業公司當時之淨值
    逐年下降，負債比率逐年提高，公司償債能力逐年變差，集
    團整體舉債壓力沈重，財務狀況惡化等情，未曾主張或舉證
    三民建業公司授信用途不正當、有投機性質、授信用途不實
    及不接受輔導之事實，故三民建業公司是否有授信戶信用貶
    落或授信可能變成呆滯之情形，即為本件貸案是否違反中興
    銀行授信業務規則第17條之關鍵。
I. 本件A5貸案部分，由卷附授信批覆書及授信報告之記載可知
    ，本件A5貸案係以佳懿建設股份有限公司未上市上櫃股票70
    00張（700萬股）設質之方式，作為本件貸款案之擔保，中
    興銀行於86年4月19日鑑價之結果，因該股票流通性低且無
    參考市價，是以其面值及淨值孰低為鑑定價計算，上揭股票
    之總值為7000萬元，依貸放率60％計算，其放款值為4200萬
    元，其餘2800萬元，則以上開股票之擔保餘值加強，並徵鄭
    大川、鄭周敏、鄭孝孝、鄭義義為連帶保證人，以短期信用
    放款方式貸放，此4位連帶保證人均近一年內均無退票記錄
    ，鄭周敏當時仍為亞洲華人首富，其所經營之關係企業在國
    內頗具知名度，且經營績效尚佳等情（見證據卷一第113-11
    4頁、第174-175頁）。又該公司當時之資本額為1億7500萬
    元，公司主要營業項目為土地開發利用、新社區之規劃與開
    發、國民住宅之營建租售，其83年之營業收入為4億5412萬
    元，稅前損益為負334萬元，84年、85年之營業收入均為0，
    稅前損益為負1億0988萬元、負1億2087萬元，其原因乃係所
    推案均採取全部完工認列法之故，而其目前推案係位於臺北
    縣新店市安坑地區之山水天地建案，總銷售額為12億9186萬
    元，當時已售出5億7909萬元，尚有7億1277萬元未售出之事
    實，亦有上開授信報告1份可參（見證據卷一第174-175頁）
    。由上可知，三民建業公司申請A5貸案之時，其借戶信用狀
    態尚屬平穩，以建築開發業界之公司特性而言，其財務狀況
    容屬穩固，且其負責人、連帶保證人之信用良好，依此尚難
    認本件貸案授信審查時，有何資訊顯示被告等人明知有「授
    信戶信用貶落」、「授信可能變成呆滯」之事實。又本件A5
    貸案經辦人員陳正仁於86年4月21日所製作之徵信報告「財
    務比率分析」欄雖有「83年至85年淨值逐年降低，固定比率
    及固定長期適合率低於100%，財務結構變弱，負債比率逐年
    提高，流動及速動比率變動不大，整體而言，公司財務結構
    及償債能力逐年變差，另無營業收入」，信用評等為83年43
    分 (E等)、84年41分 (E等)、85年41分 (E等)之記載，然此
    均屬對於該公司現有財務狀況之評語、建議，況陳正仁亦於
    本次貸案之授信報告中表示：「於現今景氣復甦之際，（本
    件貸案）對其企業應有助益，為加強本分行與借戶之往來關
    係暨拓展本行之授信業務，謹呈請總行核准辦理。」等文字
    ，可見其關於本件貸案條件之整體分析，仍對於通過與否採
    正面看法，公訴人僅節錄陳正仁之上開對於三民建業公司負
    面敘述，就其他面向之評估，及其綜合判斷部分竟略而不談
    ，難免以偏蓋全，有失公允。且中興銀行授信業務程序之內
    控機制所定義之信用評等，應係供授信部門承作授信案訂定
    利率或費率之參考，與銀行得否承作授信無關等情，業經本
    院說明如上（見A1貸案及A1-1展延案部分之形式審查D.），
    本件貸案之信用評等雖均為E等，惟於銀行授信實務上，亦
    非絕對不得通過之案件，故尚難僅以公訴人提出之證據，遽
    認定本件貸案有違反中興銀行授信業務規則第17條規定之情
    形。
II. 又本件A5-1部分，此貸案與上開A5貸案僅差距約6個月，且
    依中興銀行永吉分行授信報告指出：「本件乃原核號000000
    00000以限度方式承作」等語（見證據卷一第179頁），可知
    A5-1貸案之屬性雖為新貸（見本案A5-1案授信批覆書，證據
    卷一第121頁），然其作用實為A5貸案之展期。且由卷附授
    信批覆書及授信報告之記載可知，本件A5-1貸案亦係以佳懿
    建設股份有限公司未上市上櫃股票7000張（700萬股）設質
    之方式，作為本件貸款案之擔保，中興銀行於86年10月23日
    鑑價之結果，因該股票流通性低且無參考市價，是以其面值
    及淨值孰低為鑑定價計算，上揭股票之總值為7000萬元，依
    貸放率60％計算，其放款值為4200萬元，其餘2800萬元，則
    以上開股票之擔保餘值加強，並徵鄭大川、鄭周敏、鄭孝孝
    、鄭義義為連帶保證人，以短期信用放款方式貸放，此4位
    連帶保證人近一年內均無退票記錄等情（見證據卷一第121-
    122頁、第179-180頁）。又該公司當時之資本額為1億75 00
    萬元，公司主要營業項目為土地開發利用、新社區之規劃與
    開發、國民住宅之營建租售，其83年之營業收入為4億5412
    萬元，稅前損益為負334萬元，84年、85年、86年1-7月之營
    業收入均為0，稅前損益為負9831萬元、負1億0990萬元及負
    1億0167萬元，其原因乃係所推案均採取全部完工認列法之
    故，依其85年度財簽，該公司總負債為23億2371萬元，其資
    產以待售土地及長期投資為主，分別佔65％及8％，其待售
    土地總值16億5515萬元，長期投資對象則為佳懿建設股份有
    限公司與萬德建設股份有限公司，其中佳懿建設股份有限公
    司主要從事興建國民住宅及商業大樓出售出租業務，其84及
    85年度營建收入為31億9562萬元、26億7946萬元，85年度財
    簽，資產總值為128億2933萬元，負債95億7464萬元，86年
    上半年度每股淨值為16.35元，另本件係以原核號000000000
    0以限度方式承作，往來半年期間，繳息正常之事實，亦有
    上開授信報告1份可參（見證據卷一第179頁）。由此可知，
    三民建業公司申請A5-1貸案之時，其資產仍有25億4638萬餘
    元（以其待售土地價值佔其資產65％計算），且其長期投資
    對象亦屬經營良好之公司，故三民建業公司之資力、信用狀
    態尚屬平穩，以建築開發業界之公司特性而言，其財務狀況
    容屬穩固，且其負責人、連帶保證人之信用良好，依此尚難
    認本件貸案授信審查時，有何資訊顯示被告等人明知有「授
    信戶信用貶落」、「授信可能變成呆滯」之事實。又本件A5
    貸案經辦人員李文中於86年10月13日所製作之徵信報告「財
    務比率分析」欄記載「整體而言，三民建業公司財務結構及
    償債能力逐年變差，其營運資金主要來自借款」，信用評等
    為83年35分 (E等)、84年34分 (E等)、85年35分 (E等)之記
    載，然此均屬對於該公司現有財務狀況之評語、建議，況李
    文中亦於本次貸案之授信報告中「展望」欄表示：「土地開
    發利用乃傳統產業，於現今景氣復甦之際，對其企業應有助
    益，為加強本分行與借戶之往來關係暨拓展本行之授信業務
    ，謹呈請總行核准辦理。」等文字，可見其關於本件貸案條
    件之整體分析，仍對於通過與否採正面看法，公訴人僅節錄
    李文中之上開對於三民建業公司負面敘述，就其他面向之評
    估，及其綜合判斷部分均略而不談，難免以偏蓋全，有失公
    允。且中興銀行授信業務程序之內控機制所定義之信用評等
    ，應係供授信部門承作授信案訂定利率或費率之參考，與銀
    行得否承做授信無關等情，業經本院說明如上（見A1貸案及
    A1-1展延案部分之形式審查D.），本件貸案之信用評等雖均
    為E等，惟於銀行授信實務上，亦非絕對不得通過之案件，
    故尚難以公訴人提出之證據，認定本件貸案有違反中興銀行
    授信業務規則第17條規定之情形。
III. 就本件A5-2（即A6）貸案部分，由卷附授信批覆書及授信報
    告之記載可知，本件A5-2（即A6）貸案係以佳懿建設股份有
    限公司未上市上櫃股票7000張（700萬股）設質，及位於臺
    北市○○○路及敦化北路交叉口之環亞大飯店設定第16順位
    抵押權為債權之擔保。其中環亞大飯店部分，其鑑價值為12
    9億5540萬5000元，放款值則為64億7770萬2000元，其前順
    位抵押權所擔保之金額為56億1937萬元，餘值為8億5833萬2
    000元，可供本件為十足擔保之抵押，此外，本件並徵荊皋
    、鄭周敏、鄭孝孝、鄭義義為連帶保證人，以短期擔保放款
    方式貸放，此4位連帶保證人均近一年內均無退票記錄，亦
    無信用異常記錄等情（見證據卷一第135-136頁、第166-167
    頁）。又該公司當時之資本額為1億7500萬元，公司主要營
    業項目為土地開發利用、新社區之規劃與開發、國民住宅之
    營建租售，其84年、85年之營業收入均為0，稅前損益為負
    9831萬元、負1億2264萬元，86年之營業收入為1億1685萬元
    ，稅前損益為負952萬元，該公司84、85年度營業收入為0，
    原因乃係所推案均採取全部完工認列法之故，而其86年度營
    業收入主要為位於台北縣新店市安坑地區之山水天地A棟開
    發案銷售，而其87年度1-2月401表銷售總額為5526萬元，又
    依86年12月財簽，三民建業公司總資產為31億4302萬元，主
    要為代售土地17億0654萬元及長期投資3億2645萬元，約佔
    其資產54％、10％，其總負債則為29億2034萬元，主要為銀
    行借款、預收房地款及同業往來，截至86年底為止，其淨值
    為2億1665萬元，而本件乃原核號0000000000-0（即A5-1號
    貸案）以限度方式承作，往來半年期間繳息正常之事實，亦
    有上開授信報告1份可參（見證據卷一第167-168頁）。由上
    可知，三民建業公司申請A5-2（即A6）貸案之時，其借戶信
    用狀態並無異常變動，以建築開發業界之公司特性而言，其
    財務狀況容屬穩固，且其負責人、連帶保證人之信用良好，
    依此尚難認本件貸案授信審查時，有何資訊顯示被告等人明
    知有「授信戶信用貶落」、「授信可能變成呆滯」之事實。
    又本件貸案經辦人員李文中雖於87年7月13日製作之徵信報
    告「財務比率分析」欄中記載「三民建業公司之財務結構較
    弱及償債能力均較差，其營運資金主要來自借款及同關係企
    業借貸」，信用評等為84年37分 (F等)、85年37分 (F等)、
    86年40分 (F等)等情，中興銀行總行審查部經辦王玉枝所製
    作授信案件報核表之「本案授信評估」欄亦載明「亞洲集團
    目前於本行申貸已達45.86億元，加計本件增貸，共達50.86
    億元，集團風險過顯集中，借戶龐大之待售房地產，端賴舉
    債支應，財務結構薄弱，短期償債能力欠佳，本業獲利微薄
    ，集團內關係企業融資頻繁，資金用途誠難掌控」，並於「
    審查部初審意見」欄中擬定「環亞集團係本行集團授信第二
    大往來對象，除集團整體舉債壓力沈重外，關係企業間彼此
    資金融通情形頻繁；借戶目前唯一案已完工，並陸續出售中
    ，應屬資金回收階段，恐無增貸之需，本案擬建請於原額度
    內展期，增貸緩議」之初審意見，然中興銀行授信業務程序
    之內控機制所定義之信用評等，應係供授信部門承作授信案
    訂定利率或費率之參考，與銀行得否承做授信無關等情，業
    經本院說明如上（見A1貸案及A1-1展延案之形式審查），又
    上開李文中所製作之徵信報告中雖對於三民建業公司之財務
    結構及償債能力予以負面評價，但亦於本次貸案之授信報告
    中表示：「土地開發利用乃傳統產業，於現今景氣復甦之際
    ，（本件貸案）對其企業應有助益，借戶目前位於新店安康
    路二段58巷9號山水天第一案，已陸續完工交屋，該案共分A
    、B、C三棟，A棟已分別入帳，B棟預計今年8月過戶後入帳
    ，C棟預計5月初過戶後入帳，該案入帳或可有可觀應收入帳
    ，為加強本分行與借戶之往來關係暨拓展本行之授信業務，
    謹呈請總行核准後辦理。」等文字（見證據一卷第16 8頁）
    ，可見其關於本件貸案條件之整體分析，仍對於通過與否，
    採取正面看法。另中興銀行審查科審查員王玉枝固認為本件
    貸案有「集團風險過顯集中，借戶龐大之待售房地產，端賴
    舉債支應，財務結構薄弱，短期償債能力欠佳，本業獲利微
    薄，集團內關係企業融資頻繁，資金用途誠難掌控」等缺點
    ，並持「借戶目前唯一案已完工，並陸續出售中，應屬資金
    回收階段，恐無增貸之需，本案擬建請於原額度內展期，增
    貸緩議」之保留意見，然查，其負面評述均係針對三民建業
    公司之財務結構、資金用途部分提出質疑，然並未就授信戶
    有何信用貶落之跡象提出任何看法（見G6卷第51-52頁），
    且中興銀行授信業務規則第17條「授信可能變成呆滯」之意
    旨應為「當授信變成呆滯之可能性大到一定程度時」，始得
    適用該條「均不准或應即停止其授信，縱經審核核定認可亦
    不得撥貸」之效果，從而在此商業判斷餘地之空間內，何種
    情形下始應認為該當於「授信可能變成呆滯」，當應尊重授
    信決策者之決定等情，業經本院詳細說明如上（見A4貸案之
    形式審查部分B.），本件貸案固有上開負面因素存在，然此
    貸案變成呆滯之可能性，是否大到足以超出當時之中興銀行
    所能承受之風險界限，尚難僅以王玉枝所揭示之上開缺失即
    逕斷定之，容有授信決策人員審酌之空間，不能遽以認定通
    過授信之決定違反前揭條文之規定。查本件貸款係以短期擔
    保放款之授信科目貸放，申請人既已提供上述人保及物保，
    是其申請當時擔保品之價值當屬充足。另其資金用途、還款
    來源、授信透視（詳見下述實質審查部分）等面向，亦無證
    據顯現其授信呆滯之風險確已達到不得授信之程度，而無任
    何可貸放之空間，於銀行授信實務上，並非絕對不得通過之
    案件，故尚難以公訴人提出之證據，認定本件貸案有違反中
    興銀行授信業務規則第17條規定之情形。
Ⅳ. 就A5-3免徵案部分，三民建業公司於87年7月24日第3屆第8
    次常董會通過A5-2展期案即A6貸案後，至同年9月下旬，甫
    滿2個月其公司整體營運狀態及授信相關各種條件，並無任
    何重大變化，依87年9月30日授信核貸條件變更申請書之記
    載，該公司申請免徵該貸款案所提供擔保之佳懿建設公司股
    票7000股作為擔保，乃係為活絡資產調度，並慮及其提供之
    環亞大飯店不動產係位於市中心，立地位置良好，目前無貶
    值之虞等情。關之本見貸案借貸金額為5億7000萬元，而環
    亞大飯店鑑價值為129億5540萬5000元，放款值為64億7770
    萬2000元，其前順位抵押權所擔保之金額為56億1937萬元，
    餘值為8億5833萬2000元，自已足供本件為充分擔保之抵押
    ，此外，本件並徵荊皋、鄭周敏、鄭孝孝、鄭義義為連帶保
    證人，此有卷附授信批覆書及授信報告各1份可參（見證據
    卷一第135-136頁、第166-167頁），故縱本貸案免徵佳懿建
    設公司股票質押之擔保後，依當時之不動產價值與預判而言
    ，仍無礙於本件債權之保障。證人即中興銀行永吉分行副理
    王健舟亦於本院審理時證稱，按照銀行的實務來說，佳懿建
    設當時應該是未上市股票，伊等在徵提環亞百貨不動產作為
    擔保品的時候，當時的不動產已經是十足擔保，所以有沒有
    佳懿建設未上市的股票其實是無所謂的，在實務上來說並不
    是很重要的東西等語（見本院卷八第185頁），故公訴人認
    為本件免徵案增加中興銀行授信之風險云云，無非係屬後見
    之明，尚難以此結果論斷被告等人於當時之所為，均係故意
    為違背任務之行為。
Ⅴ. A6-1展期及減免案係以位於臺北市○○○路及敦化北路交叉
    口之環亞大飯店設定第16順位抵押權為債權之擔保，並徵荊
    皋、鄭周敏、鄭孝孝、鄭義義為連帶保證人，而上開不動產
    抵押權當足夠充作本件債權之保障已如上述，又該公司當時
    之資本額為1億7500萬元，公司主要營業項目為土地開發利
    用、新社區之規劃與開發、國民住宅之營建租售，其85年、
    86年、87年之營業收入為0、1億1685萬元、4億1971萬元，
    稅前損益為負1億2264萬元、負952萬元、2682萬元，又依87
    年12月暫結報表，三民建業公司總資產為35億7820萬元，其
    總負債則為33億2871萬元，有中興銀行授信批覆書、授信報
    告各1份可參（見證據卷一第162-165頁）。由上可知，三民
    建業公司申請A6-1展期案之時，其中興銀行之債權擔保尚屬
    鞏固，且三民建業公司之經營狀況日有起色（見營業收入及
    稅前損益部分），逐漸由虧轉盈。而其負債比率雖有逐年上
    揚之現象，並於臺北銀行有1筆2億1628萬元逾期催收款，且
    中興銀行永吉分行經辦李文中於88年6月30日製作之徵信報
    告「財務比率分析」欄記載「三民建業公司之財務結構及償
    債能力轉差，經營及獲利能力較弱」，信用評等為85年33分
    (F等)、86年38分 (F等)、87年47分 (E等)，及「三民建業
    公司負債金額逐年上揚，還款來源稍顯不足，淨值比率逐年
    下降，財務狀況有惡化現象，又該公司於臺北銀行有一筆2
    億1628萬元之逾期催收款」等意見，中興銀行總行審查部審
    查員乙○○製作之授信案件報核表「授信風險及審查部初審
    意見」欄中載明「借戶係亞世集團成員之一，連年虧損，還
    款來源受限，資金週轉失靈，加以關係企業環亞公司於營運
    旺季進行長期內部整修，致集團與本行往來之履約已屬異常
    」等語，然中興銀行授信業務程序之內控機制所定義之信用
    評等，應係供授信部門承作授信案訂定利率或費率之參考，
    與銀行得否承做授信無關等情，業經本院說明如上（見A1
    貸案及A1-1展延案之形式審查），且中興銀行授信業務規則
    第17條「授信可能變成呆滯」之意旨應為「當授信變成呆滯
    之可能性大到一定程度時」，始得適用該條「均不准或應即
    停止其授信，縱經審核核定認可亦不得撥貸」之效果，而該
    條文「信用貶落」之構成要件，亦應解為「當信用滑落大到
    一定程度時」，從而在此商業判斷餘地之空間內，何種情形
    下始應認為該當於「授信可能變成呆滯」、「信用貶落」，
    當應尊重授信決策者之決定等情，業經本院詳細說明如上（
    見A4貸案之形式審查部分B.），本件貸案固有上開負面因素
    存在，然此貸案變成呆滯之可能性，是否大到足以超出當時
    之中興銀行所能承受之風險界限，其信用滑落之程度，是否
    僅因出現逾期催收款即應停止授信，尚難僅以上開缺失即逕
    斷定之，容有授信決策人員審酌之空間，不能遽以認定通過
    授信之決定違反前揭條文之規定。查本件貸款係以短期擔保
    放款之授信科目貸放，申請人既已提供上述人保及物保，是
    其申請當時擔保品之價值當屬充足。另其資金用途、還款來
    源、授信透視（詳見下述實質審查部分）等面向，難即遽認
    無任何可貸放之空間，於銀行授信實務上，並非絕對不得通
    過之案件，故尚難以公訴人提出之證據，認定本件貸案有違
    反中興銀行授信業務規則第17條規定之情形。
  C.又公訴人雖認為本件A6-1展期及減免案有違反中興銀行辦理
    發行商業本票保證業務辦法第3條之規定，然查，三民建業
    公司於87年7月間將原7000萬元經常性週轉金（即A5貸案）
    貸款額度增加至5億7000萬元（即A6貸案），係逕以經常性
    周轉金之授信型態辦理，並未利用發行商業本票保證之方式
    貸放，此有中興銀行授信批覆書1份在卷可稽（見證據卷一
    第135-136頁），因此公訴人於起訴書犯罪事實欄中，指三
    民建業公司要求將原貸款額度增加至5億7000萬元，並註明
    其中2億元為商業本票保證云云（見起訴書第18頁），容有
    誤會。又上開貸款經核准通過後，於將屆期前之88年6月間
    ，三民建業公司即向中興銀行申請展期並減免違約金等情已
    如上述，而依該次授信申請書所載，其案件屬性為「增貸」
    及「原案展期」，其中「增貸」部分為本件A7貸案（如下述
    ），而原案展期則為本件A6-1展期案。又觀之該授信申請書
    之「申請項目欄」之記載，其申請之案件分別為經常性週轉
    金（授信科目：短期擔保）5億7000萬元（即A6-1展期案
    ）、經常性週轉金（授信科目：短期放款）1600萬元（即A7
    貸案）、發行商業本票保證（授信科目：應收保證款項）2
    億元，並註記上開三項額度共用不超過5億8600萬元（見證
    據卷一第162頁）。故本次申請項目雖列有「發行商業本票
    保證」之授信型態，然實質上中興銀行本次所核准借貸之金
    額，僅有A6-1展期案與A7貸案兩者加總款項。再者，三民建
    業公司自88年1月31日起滯繳利息，經李文中於88年3月6日
    及88年3月18日製作列管授信案報告表陳報總行，註明三民
    建業公司繳息異常，依中興銀行辦理發行商業本票保證業務
    辦法第3條「申請人對於前已發行之商業本票或其他債務有
    違約或遲延支付本息之情事者，營業單位不得受理其申請。
    」之規定，中興銀行永吉分行自不得受理三民建業公司關於
    發行商業本票保證之申請。惟本次中興銀行所核准之金額既
    僅為兩項經常性週轉金之加總款項，顯然所謂發行商業本票
    保證之2億元授信型態，應屬A6-1展期案及A7貸案中貸放款
    項方式之一，而非單純發行商業本票保證之申請。就中興銀
    行本身而言，核准上開A6-1展期案、A7貸案既未違反中興銀
    行內部授信規定，而發行商業本票保證之2億元之申請項目
    並未使三民建業公司額外自中興銀行貸得任何款項，則縱使
    形式上授信申請書上填載發行商業本票保證之名目，有違上
    開辦法之規定，亦難認此舉有造成中興銀行之任何損害。又
    本件授信案既已將核貸金額設限於經常性週轉金5億7000萬
    元、1600萬元（即A6-1展期案、A7貸案）之總額，則亦難認
    被告等人有何違背任務之行為。
  D.本件A6貸案係於87年7月24日由中興銀行第3屆第8次常董會
    通過，其授信期間為一年，有中興銀行授信批覆書1份附卷
    可參（見證據卷一第135頁），是該次貸案之到期日應係88
    年7月23日。又A6-1展期案係由三民建業公司於88年6月間提
    出，至該案88年7月2日通過前，均尚未屆上開A6貸案授信到
    期日，亦有中興銀行授信申請書1份附卷可稽（見證據卷一
    第162頁），因此三民建業公司在A6貸案借款本金到期日前
    申請本件A6-1展期案，自屬符合中興銀行授信業務逾期違約
    金減免辦法第5條第1項第1款「合於下列情形之一者，得依
    違約金減免權限核定減免：一、借款本金雖已到期，但借戶
    已在到期日前相當時日提出續約或展期之申請者。」之規定
    。公訴人以被告等人明知三民建業公司並無得減免違約金之
    事由，受理及參與中興銀行常董會核准A6-1減免違約金之申
    請案云云，容屬無據。
  貸案之實質審查：
    綜上所述，中興銀行就三民建業公司A5、A5-1、A6貸案及A5
    -2（即A6貸案）貸案、A5-3免徵案、A6-1展期及減免案之授
    信、撥貸、免徵擔保品、展期與減免違約金之程序，除A6-1
    展期案涉違反中興銀行辦理發行商業本票保證業務辦法第3
    條，惟亦無構成刑法背信罪等情，業已說明如上外，並無其
    他違反起訴書所列中興銀行所頒佈之各種授信業務相關規章
    情事。另公訴人亦未舉證被告甲○○、金桐林、莊俊達、簡
    萬三、陳椿雄、林竹雄、蔡宗勳、李基存、許世芳、劉世陽
    等人於授信、撥款、免徵擔保品、展期與減免違約金程序中
    ，有何違反銀行授信法律（如同一關係人、利害關係人貸款
    條件、額度之限制）、主管機關令函規定之情事，因此三民
    建業公司申請A5、A5-1、A6貸案及A5-2（即A6貸案）貸案、
    A5-3免徵案、A6-1 展期及減免案之核准決定，是否有違背
    中興銀行委託予被告等人之任務而該當於刑法背信罪，當視
    各案在實質上是否屬於無可貸性，而被告等人仍基於背信故
    意以及為自己或第三人之利益或損害本人利益之不法意圖，
    違背其任務，濫用其授信、核貸、撥款、免徵擔保品、展期
    與減免違約金之權利而損害中興銀行之財產或其他利益而定
    ，茲分析如下：
  A.關於三民建業公司A5貸案部分：
    該筆貸款案之借款戶三民建業公司係於68年8月5日創立，當
    時之負責人為鄭大川，實收資本額為1億7500萬元，其主要
    營業項目為土地開發利用、新社區之規劃與開發、國民住宅
    之營建租售，其84年、85年之營業收入均為0，稅前損益為
    負9831萬元、負1億2264萬元，86年之營業收入為1億1685萬
    元，稅前損益為負952萬元，該公司84、85年度營業收入為0
    ，原因乃係所推案均採取全部完工認列法之故，而其目前推
    案係位於台北縣新店市安坑地區之山水天地建案，總銷售額
    為12億9186萬元，當時已售出5億7909萬元，尚有7億1277萬
    元未售出。另本件A5貸案係以佳懿建設股份有限公司未上市
    上櫃股票7000張（700萬股）設質之方式，作為本件貸款案
    之擔保，中興銀行於86年4月19日鑑價之結果，因該股票流
    通性低且無參考市價，是以其面值及淨值孰低為鑑定價計算
    ，上揭股票之總值為7000萬元，依貸放率60％計算，其放款
    值為4200萬元，其餘2800萬元，則以上開股票之擔保餘值加
    強，並徵鄭大川、鄭周敏、鄭孝孝、鄭義義為連帶保證人，
    以短期信用放款方式貸放，此4位連帶保證人均近一年內均
    無退票記錄，鄭周敏當時仍為亞洲華人首富，其所經營之關
    係企業在國內頗具知名度，且經營績效尚佳等情，有中興銀
    行授信批覆書、永吉分行授信報告各1份可參（見證據卷一
    第113-114頁、第174-175頁）。由上可知，三民建業公司申
    請A5貸案之時，其借戶信用狀態尚屬平穩，以建築開發業界
    之公司特性而言，其財務狀況容屬穩固，且其負責人、連帶
    保證人之信用良好。另其財務比率分析方面，雖有財務結構
    及償債能力逐年變差之現象，前3年（83年、84年、85年）
    之信用評分分別為41分（E）、41分（E）、41分（E），等
    情，有中興銀行永吉分行製作之徵信報告1份在卷可按（證
    據卷一第106-112頁）。觀之上開三民建業公司財務資料雖
    係偏向負面評價，然其為建設公司，並因採全部完公認列法
    之緣故，財務結構本非能以其他行業標準比擬之。況該公司
    所推之「山水天地」建案價值高達12億9186萬元，並以售出
    7億1277萬元等情，業如上述，是其所有資產價值頗高。復
    參之本件貸案之保證人鄭周敏當時資力未衰，信用尚稱良好
    ，本件中興銀行永吉分行之承辦人陳正仁復於授信報告上記
    載：「鄭周敏先生為亞洲華人首富，其所經營之關係企頁，
    在國內頗具知名，且經營績效尚佳，於現今景氣復甦之際，
    對其企業應有助益.... 」等正向評價（見證據卷一第175頁
    ），衡其借款戶之整體條件，並非絕對無可貸性。另本件之
    擔保品未上市上櫃之佳懿建設公司股票，其稅後純益/實收
    資本額為17.86％，且其股票淨值大於面值，有授信報告1紙
    附卷可考（見證據卷一第175頁），復佐以連帶保證人之資
    力、信用記錄均屬良好如上述，因此本件貸案之擔保應屬充
    足。又本件貸款目的，依授信報告之記載，係為營運週轉之
    需求，且係以該公司之營收作為本件貸案還款來源，是並無
    證據證明借款資金係用於不正當之用途，或欠缺還款來源，
    以近代銀行業界關於授信業務所著重之5大面向評估之，容
    難認有何絕對不得貸予之事由，因此公訴人認被告甲○○、
    金桐林、莊俊達、林竹雄、簡萬三、蔡宗勳等人在本件貸款
    案之授信過程中之所為，有共同違背中興銀行所委託任務之
    行為云云，並非可採。
  B.關於三民建業公司A5-1貸案部分：
    由卷附授信批覆書及授信報告之記載可知，本件A5-1貸案亦
    係以佳懿建設股份有限公司未上市上櫃股票7000張（700萬
    股）設質之方式，作為本件貸款案之擔保，中興銀行於86年
    10月23日鑑價之結果，因該股票流通性低且無參考市價，是
    以其面值及淨值孰低為鑑定價計算，上揭股票之總值為7000
    萬元，依貸放率60％計算，其放款值為4200萬元，其餘2800
    萬元，則以上開股票之擔保餘值加強，並徵鄭大川、鄭周敏
    、鄭孝孝、鄭義義為連帶保證人，以短期信用放款方式貸放
    ，此4位連帶保證人近1年內均無退票記錄等情（見證據卷一
    第121-122頁、第179-180頁）。又該公司當時之資本額為1
    億7500萬元，公司主要營業項目為土地開發利用、新社區之
    規劃與開發、國民住宅之營建租售，其83年之營業收入為4
    億5412萬元，稅前損益為負334萬元，84年、85年、86年1-
    7月之營業收入均為0，稅前損益為負9831萬元、負1億0990
    萬元及負1億0167萬元，其原因乃係所推案均採取全部完工
    認列法之故，依其85年度財簽，該公司總負債為23億2371萬
    元，其資產以待售土地及長期投資為主，分別佔65％及8％
    ，其待售土地總值16億5515萬元，長期投資對象則為佳懿建
    設股份有限公司與萬德建設股份有限公司，其中佳懿建設股
    份有限公司主要從事興建國民住宅及商業大樓出售出租業務
    ，其84及85年度營建收入為31億9562萬元、26億7946萬元，
    85年度財簽，資產總值為128億2933萬元，負債95億7464萬
    元，86年上半年度每股淨值為16.35元，另本件係以原核號
    0000000000以限度方式承作，往來半年期間，繳息正常之事
    實，亦有上開授信報告1份可參（見證據卷一第179頁）。由
    此可知，三民建業公司申請A5-1貸案之時，其資產仍有25億
    4638萬餘元，且其長期投資對象亦屬經營良好之公司，故三
    民建業公司之資力、信用狀態尚屬平穩，是在授信5P原則所
    揭示之各面向（即借款戶、資金用途、還款來源、債權保障
    、授信透視）均無重大變動之情形下，被告甲○○、金桐林
    、莊俊達、林竹雄、簡萬三、李基存等人參與中興銀行通過
    A5-1貸案之授信程序，並無何違背任務之行為。
  C.關於三民建業公司A5-2（即A6）貸案部分：
    本件係以由卷附授信批覆書及授信報告之記載可知，本件A5
    -2（即A6）貸案係以佳懿建設股份有限公司未上市上櫃股票
    7000張（700萬股）設質，及位於臺北市○○○路及敦化北
    路交叉口之環亞大飯店設定第16順位抵押權為債權之擔保。
    其中環亞大飯店部分，其鑑價值為129億5540萬5000元，放
    款值則為64億7770萬2000元，其前順位抵押權所擔保之金額
    為56億1937萬元，餘值為8億5833萬2000元，可供本件為十
    足擔保之抵押，此外，本件並徵荊皋、鄭周敏、鄭孝孝、鄭
    義義為連帶保證人，以短期擔保放款方式貸放，此4位連帶
    保證人均近一年內均無退票記錄，亦無信用異常記錄等情（
    見證據卷一第135-136頁、第166-167頁）。又該公司當時之
    資本額為1億7500萬元，公司主要營業項目為土地開發利用
    、新社區之規劃與開發、國民住宅之營建租售，其84年、85
    年之營業收入均為0，稅前損益為負9831萬元、負1億2264萬
    元，86年之營業收入為1億1685萬元，稅前損益為負952萬元
    ，該公司84、85年度營業收入為0，原因乃係所推案均採取
    全部完工認列法之故，而其86年度營業收入主要為位於台北
    縣新店市安坑地區之山水天地A棟開發案銷售，而其87年度1
    -2月401表銷售總額為5526萬元，又依86年12月財簽，三民
    建業公司總資產為31億4302萬元，主要為代售土地17億0654
    萬元及長期投資3億2645萬元，約佔其資產54％、10％，其
    總負債則為29億2034萬元，主要為銀行借款、預收房地款及
    同業往來，截至86年底為止，其淨值為2億1665萬元，而本
    件乃原核號0000000000-0（即A5-1號貸案）以限度方式承作
    ，往來半年期間繳息正常之事實，亦有上開授信報告1份可
    參（見證據卷一第167-168頁）。由上可知，三民建業公司
    申請A5-2（即A6）貸案之時，其借戶信用狀態並無異常變動
    ，以建築開發業界之公司特性而言，其財務狀況容屬穩固。
    又本件貸款目的，依授信報告之記載，係為營運週轉之需求
    ，且係以該公司之房地銷售收入作為本件貸案還款來源，是
    並無證據證明借款資金係用於不正當之用途，或欠缺還款來
    源，以近代銀行業界關於授信業務所著重之5大面向評估之
    ，容難認有何絕對不得貸予之事由，證人王健舟亦於本院審
    理時證稱，銀行實務裡面，不只是看公司的營運狀況，還要
    看負責人的信用狀況、資產各方面是否很大，伊印象中鄭周
    敏的個人資力是很好的，是亞洲的首富，而且還有提供環亞
    百貨為擔保品，經過鑑價之後，價值也都夠，經過各方面的
    審核來說，對於銀行債權的保障是足夠的等語（見本院卷八
    第184頁），因此公訴人認被告甲○○、金桐林、莊俊達、
    林竹雄、簡萬三、許世芳等人在本件貸款案之授信過程中之
    所為，有共同違背中興銀行所委託任務之行為云云，並非可
    採。
  D.關於三民建業公司A5-3免徵案部分：
    三民建業公司於87年7月24日第3屆第8次常董會通過A5-2展
    期案即A6貸案後，至同年9月下旬，甫滿2個月其公司整體營
    運狀態及授信相關各種條件，並無任何重大變化，依87年9
    月30日授信核貸條件變更申請書之記載，該公司申請免徵該
    貸款案所提供擔保之佳懿建設公司股票7000股作為擔保，乃
    係為活絡資產調度，並慮及其提供之環亞大飯店不動產係位
    於市中心，立地位置良好，目前無貶值之虞等情。觀之本件
    貸案借貸金額為5億7000萬元，而環亞大飯店鑑價值為129億
    5540萬5000元，放款值為64億7770萬2000元，其前順位抵押
    權所擔保之金額為56億1937萬元，餘值為8億5833萬2000元
    ，自已足供本件為充分擔保之抵押，此外，本件並徵荊皋、
    鄭周敏、鄭孝孝、鄭義義為連帶保證人，此有卷附授信批覆
    書及授信報告各1份可參（見證據卷一第135-136頁、第166-
    167頁），故縱本貸案免徵佳懿建設公司股票質押之擔保後
    ，依當時之不動產價值與預判而言，仍無礙於本件債權之保
    障，尚難以本件免徵案之通過論斷被告甲○○、金桐林、莊
    俊達、簡萬三、許世芳等人之所為，均係故意為違背任務之
    行為。
  E.關於三民建業公司A6-1展期及減免案：
    本件係以位於臺北市○○○路及敦化北路交叉口之環亞大飯
    店設定第16順位抵押權為債權之擔保，並徵荊皋、鄭周敏、
    鄭孝孝、鄭義義為連帶保證人，而上開不動產抵押權當足夠
    充作本件債權之保障已如上述，又該公司當時之資本額為1
    億7500萬元，公司主要營業項目為土地開發利用、新社區之
    規劃與開發、國民住宅之營建租售，其85年、86年、87年之
    營業收入為0、1億1685萬元、4億1971萬元，稅前損益為負1
    億2264萬元、負952萬元、2682萬元，又依87年12月暫結報
    表，三民建業公司總資產為35億7820萬元，其總負債則為33
    億2871萬元，有中興銀行授信批覆書、授信報告各1份可參
    （見證據卷一第162-165頁）。由上可知，三民建業公司申
    請A6-1展期案之時，其中興銀行之債權擔保尚屬鞏固，且三
    民建業公司之經營狀況日有起色（見營業收入及稅前損益部
    分），逐漸由虧轉盈，衡其借款戶之整體條件及債權擔保，
    並非絕對無可貸性。再者，上開授信報告亦記載，本件貸案
    係該公司為因應其土地開發及渡過近年因景氣低迷所積欠中
    興銀行之利息而申請，日後將以房地銷售收入作為主要繳息
    及還款來源等情（見證據卷一第164頁），以近代銀行業界
    關於授信業務所著重之5大面向評估之，容難認有何絕對不
    得貸予之事由，因此公訴人認被告甲○○、金桐林、、簡萬
    三、劉世陽、陳椿雄等人在本件展期及減免案之授信過程中
    之所為，有共同違背中興銀行所委託任務之行為云云，並非
    可採。
（6）A7貸案部分：
  貸案之形式審查：
    起訴書雖認中興銀行於88年7月2日經第3屆第48次常董會議
    通過對三民建業公司貸放經常性周轉金1600萬元，有違中興
    銀行經常性週轉資金貸款作業要點第2點、中興銀行授信業
    務規則第17條、第23條、第148條等規定，且無視於中興銀
    行永吉分行經辦人員李文中製作之徵信報告、授信申請書及
    乙○○製作之授信案件報核表均已顯示三民建業公司之財務
    狀況惡化，已無資力償還債務之記載，竟仍通過A7貸案，有
    違背其等職務之行為云云。然查：
  A.按中興銀行授信業務規則第17條、第23條及第148條固有「
    授信戶如有下列情形之一者均不准或應即停止其授信，縱經
    審核核定認可亦不得撥貸：授信用途不正當或有投機性質
    者，授信用途不實及不接受本行輔導者，授信戶信用貶
    落或授信可能變成呆滯者，授信戶違反與本行所簽訂契據
    之任何條款者。」、「授信逾期清償或本行認其無清償能力
    者，應即進行催討，並伺機對借保人財產採取保全程序。對
    逾期授信之處理，應依照『不良授信債權處理準則』及相關
    規定為之。」、「授信戶有下列情形之一發生時，其授信即
    為或視為逾期：任何一宗債務不按期還本付息時，惟已依
    約展期者不在此限，經票據交換所列為拒絕往來者，授
    信戶之財產經法院強制執行者，停業清理財產、進行重整
    或破產程序者，毀損或減少擔保物之價值者，因死亡而
    繼承人聲明限定或拋棄繼承者，刑事或行政上之強制處分
    其財產被沒收、沒入或徵收者，有違約情事者。」之規定
    ，又中興銀行經常性週轉資金貸款作業要點第2條亦規定「
    貸款對象：以信用正常，業務、財務良好，徵信資料完整之
    客戶為對象」。
  B.然查諸卷內資料，並無顯示貸款申請人三民建業公司於88年
    間即本件貸案當時有何授信用途不正當或有投機性質、授信
    用途不實及不接受輔導、授信戶違反所簽訂契據之任何條款
    之情形，起訴書亦僅認三民建業公司當時之營運狀況均不佳
    ，獲利及償還能力低落，未曾主張或舉證三民建業公司授信
    用途不正當、有投機性質、授信用途不實及不接受輔導之事
    實，故三民建業公司是否有授信戶信用貶落或授信可能變成
    呆滯之情形，即為本件貸案是否違反中興銀行授信業務規則
    第17條之關鍵。惟由卷附中興銀行永吉分行88年6月間A7貸
    案申請時所提出之授信報告指出，三民建業公司之85、86、
    87年度營業收入分別為0元、1億1685萬元、4億1971萬元，
    當年度稅前損益分別為負1億2264萬元、負952萬元及2682萬
    元（見證據卷一第164頁），可見該公司經營狀況日趨好轉
    。另三民建業公司87年12月暫結之報表顯示，三民建業公司
    總資產為35億7820萬元，主要存貨包括待售房地、營建用地
    及長期投資，另總負債為33億2871萬元，主要為銀行長短期
    借款，其借戶負債比率逐年上揚，淨值比率逐年下降，財務
    狀況有惡化現象，亦有上開授信報告可考（見證據卷一第16
    4-165頁）。是借款戶三民建業公司之各項條件優劣參差不
    一，依本院上開對於中興銀行授信業務規則第17條第3款條
    文適用方法之說明（見A4貸案之形式審查B.），難僅以此斷
    定對於該公司之授信變成呆滯之可能性已達「不准或應即停
    止其授信，縱經審核核定認可亦不得撥貸」之程度，從而在
    此商業判斷餘地之空間內，容有授信決策者之決定空間。再
    者，本件徵有荊皋、鄭周敏、鄭孝孝、鄭義義為保證人，經
    票據中心查詢之結果，該4位保證人近一年內均無退票記錄
    ，亦據上開授信報告記載明確（見證據卷一第165頁）。雖
    三民建業公司於臺北銀行有一筆2億1628萬元之逾期催收款
    ，其信用確有貶落之事實，然衡以該公司本身及保證人之資
    產淨值（2億4949萬元、377萬元、8520萬元、6950萬元、31
    12萬元，見中興銀行授信申請書，證據卷一第162頁），及
    本件借貸金額僅為1600萬元，相較之下，尚難遽認三民建業
    公司之信用，已貶落至不得授信之程度，是公訴人尚不能證
    明三民建業公司構成中興銀行授信業務規則第17條應即停止
    其授信之事由。
  C.又按中興銀行授信業務規則第148條第1款前段固有「授信戶
    有下列情形之一發生時，其授信即為或視為逾期：任何一
    宗債務不按期還本付息時」之規定，而同規則第23條亦規定
    ：「授信逾期清償或本行認其無清償能力者，應即進行催討
    ，並伺機對借保人財產採取保全程序。對逾期授信之處理，
    應依照『不良授信債權處理準則』及相關規定為之」，而中
    興銀行永吉分行經辦李文中於88年6月30日製作之徵信報告
    雖提及「該公司於臺北銀行有一筆2億1628萬元之逾期催收
    款」等意見，中興銀行總行審查部審查員乙○○製作之授信
    案件報核表「授信風險及審查部初審意見」欄中亦載明「借
    戶係亞世集團成員之一，連年虧損，還款來源受限，資金週
    轉失靈，加以關係企業環亞公司於營運旺季進行長期內部整
    修，致集團與本行往來之履約已屬異常」等語，然所謂「授
    信逾期清償」，應係指貸款屆期無法償還本金、利息而言，
    已如上述（見A3貸案之形式審查C.），而此「貸款」，亦應
    僅指中興銀行對授信戶之貸款，而未含括其他銀行對於同一
    授信戶之貸款，此為自明之理。三民建業公司於本件申請時
    ，雖於臺北銀行之貸款已遭列為逾期催收款，然此既非中興
    銀行授信之逾期，自無依中興銀行授信業務規則第23條規定
    進行處理之必要。又中興銀行總行審查部審查員乙○○製作
    之授信案件報核表「授信風險及審查部初審意見」欄中僅提
    及「集團與本行往來之履約已屬異常」等語，惟並未記載三
    民建業公司本身有授信逾期之情形，公訴人就此亦無提出證
    據證明之，是不能依此斷定本案授信戶三民建業公司已有授
    信逾期之事實存在。且三民建業公司及上開保證人於本件貸
    案申請時，其等資產淨值既遠高於本件貸款金額如前述，相
    較之下，殊難認為本件借戶已無清償能力，故本件並無適用
    中興銀行授信業務規則第148條第1款前段之餘地，亦非必須
    依同規則第23條「應即進行催討，並伺機對借保人財產採取
    保全程序」方式處理。是公訴人以中興銀行核准A7貸案，無
    視前述李文中、乙○○於徵信報告「財務比率分析綜合評估
    」欄、授信案件報核表「授信風險及審查部初審意見」欄對
    於三民建業公司之負面描述，因認被告等人有違中興銀行授
    信業務規則第17條、第23條及第148條之規定云云，尚非可
    採。
  D.又中興銀行經常性週轉資金貸款作業要點第2條雖規定「貸
    款對象：以信用正常，業務、財務良好，徵信資料完整之客
    戶為對象」，然其所謂「正常」、「良好」、「完整」均屬
    不確定法律概念，並無一客觀具體標準，亦非絕對二分法，
    如何之信用狀態始稱正常？如何之業務標準、財務結構良好
    始稱良好？如何程度之徵信資料始稱完整？均因各人經歷、
    學識、膽識、現實經濟社會條件及經營理念而有所落差，依
    本院前述之商業判斷餘地原則，若其決定得以被不確定法律
    概念所涵蓋，即可被認為合法。本件貸款戶三民建業公司之
    徵信報告、授信申請書、授信案件報核表中雖有「三民建業
    公司之財務結構及償債能力轉差，經營及獲利能力較弱」、
    「三民建業公司負債金額逐年上揚，還款來源稍顯不足，淨
    值比率逐年下降，財務狀況有惡化現象，又該公司於臺北銀
    行有一筆2億1628萬元之逾期催收款」、「借戶係亞世集團
    成員之一，連年虧損，還款來源受限，資金週轉失靈，加以
    關係企業環亞公司於營運旺季進行長期內部整修，致集團與
    本行往來之履約已屬異常」等語，然該公司之信用既非不得
    予以任何授信，其業務、財務狀況亦非顯然已達敗壞之程度
    ，其徵信資料仍屬完整等情業如前所述，自難認完全不符中
    興銀行經常性週轉資金貸款作業要點第2條之規定。
  貸案之實質審查：
    綜上所述，中興銀行就三民建業公司A7貸案之授信、撥貸程
    序，並無其他違反起訴書所列中興銀行所頒佈之各種授信業
    務相關規章情事。另公訴人亦未舉證被告甲○○、金桐林、
    簡萬三、陳椿雄、劉世陽等人於授信、撥款程序中，有何違
    反銀行授信法律（如同一關係人、利害關係人貸款條件、額
    度之限制）、主管機關令函規定之情事，因此三民建業公司
    申請A7貸案之核貸、准許決定，是否有違背中興銀行委託予
    被告等人之任務而該當於刑法背信罪，當視該貸款案在實質
    上是否屬於無可貸性，而被告等人仍基於背信故意以及為自
    己或第三人之利益或損害本人利益之不法意圖，違背其任務
    ，濫用其授信、核貸之權利而損害中興銀行之財產或其他利
    益而定。關於可貸性之存否，爰依上揭5P原則所示之各點，
    就本件貸案加以分析之。A7貸款案之借款戶三民建業公司係
    於68年8月5日創立，當時之負責人為鄭大川，實收資本額為
    1億7500萬元，其主要營業項目為土地開發利用、新社區之
    規劃與開發、國民住宅之營建租售，其85年、86年、87年之
    營業收入分別為0、1億1685萬元、4億1971萬元，稅前損益
    為負1億2264萬元、負952萬元及2682萬元，其87年認列之營
    收為位於台北縣新店市安坑地區之山水天地C棟之房屋銷售
    ，營業外收入係出售交通飯店股票收益，88年1-2月403表銷
    售額為1億5577萬元，該公司當時之收益來源除山水天地建
    案B、C棟餘屋及處分長期投資之關係企業股票挹注，又依三
    民建業公司87年12月暫結之報表顯示，三民建業公司總資產
    為35億7820萬元，主要存貨包括待售房地、營建用地及長期
    投資，另總負債為33億2871萬元，主要為銀行長短期借款等
    情，有本案授信報告1份附卷可參（見證據卷一第164-165頁
    ）。是三民建業公司當時之營運狀況已有復甦跡象，財務結
    構雖非良善，然其還款來源尚非缺乏。又本案徵有鄭大川、
    鄭周敏、鄭孝孝、鄭義義為保證人，以短期信用放款方式貸
    放，此4位連帶保證人均近一年內均無退票記錄，資產淨值
    分別為377萬元、8520萬元、6950萬元、3112萬元等情，有
    中興銀行授信申請書、永吉分行授信報告各1份可參（見證
    據卷一第162-165頁）。由上可知，三民建業公司申請A7貸
    案之時，其借戶信用狀態較之本案借款額度，尚屬合宜，
    本件貸案之債權擔保應屬充足。又本件貸款目的，依授信報
    告之記載，係為因應其土地開發及渡過近年因景氣低迷所積
    欠中興銀行之利息而申請，是並無證據證明借款資金係用於
    不正當之用途，以近代銀行業界關於授信業務所著重之5大
    面向評估之，容難認有何絕對不得貸予之事由，因此公訴人
    認被告甲○○、金桐林、簡萬三、劉世陽、陳椿雄等人在本
    件貸款案之授信過程中之所為，有共同違背中興銀行所委託
    任務之行為云云，並非可採。
（7）A8貸案、A8-1展期案、A8-2展期案及減免案、A8-3、A8-4
     增補案部分：
  貸案之形式審查：
    起訴書雖認中興銀行86年3月21日經第2屆第69次常董會通過
    環大公司申請經常性週轉金4億元（含2億4000萬元之短期不
    動產擔保放款及1億6000萬元之短期純信用放款），並於87
    年4月30日（起訴書誤載為16日）經第2屆第125次常董會通
    過展期1年，再於88年7月2日經中興銀行第3屆第48次常董會
    通過准予展期1年及減免違約金18萬元，又於88年8月12日報
    請總行同意以增補契約之方式將該4億元之貸款由88年1月7
    日展延至89年1月7日，嗣於89年1月17日以增補契約之方式
    將該4億元之貸款展延至89年7月5日，有違中興銀行經常性
    週轉資金貸款作業要點第2條、中興銀行授信業務規則第17
    條、第23條及第148條、授信業務逾期違約金減免辦法第5條
    第1款等規定，且無視於中興銀行永吉分行經辦人員陳正仁
    於86年3月14日製作之徵信報告「財務比率分析」欄記載「
    環大公司於83年至85年淨值比率較同業為低，固定及固定長
    期適合率逐年降低，亦較同業低，財務結構普通，85年淨值
    週轉率差同業甚遠，顯示經營能力較同業為差」，信用評等
    為83年45分 (E等)、84年45分 (E等)、85年58分 (D等)、李
    文中於87年2月26日所製作之徵信報告「財務比率分析」欄
    記載「整體而言，環大公司之財務結構普通，償債能力較差
    ，經營能力有待加強，獲利能力起伏較大」，信用評等為84
    年42分 (E等)、85年54分 (D等)、86年57分 (D等)、88年4
    月12日製作之徵信報告「財務比率分析」欄記載「環大公司
    之負債比率逐年上昇，淨值比率逐年下降，財務槓桿運用較
    高，自有資本較缺乏，償債能力較弱，經營能力及獲利能力
    堪憂」，信用評等為85年49分 (E等)、86年51分 (D等)、87
    年44分 (E等)、總行審查部經辦乙○○於授信案件報核表「
    授信風險及審查部初審意見」欄中載明「借戶由於並無其他
    建案推出，還款來源受侷限，致資金週轉失靈，亞世集團與
    本行往來之履約已屬異常，借戶銀行舉債壓力沈重，另關係
    企業融資往來交易頻繁，資金流向不易控管，且本案申貸已
    逾擔保品市值，授信政策實應以漸縮因應為宜，借戶目前營
    運已呈艱困，短期內恐無還本能力」之記載，竟仍通過A8貸
    案、A8-1展期案、A8-2展期案及減免案、A8-3、A8-4增補案
    ，有違背其等職務之行為云云。然查：
  A.按中興銀行授信業務規則第17條、第23條及第148條固有「
    授信戶如有下列情形之一者均不准或應即停止其授信，縱經
    審核核定認可亦不得撥貸：授信用途不正當或有投機性質
    者，授信用途不實及不接受本行輔導者，授信戶信用貶
    落或授信可能變成呆滯者，授信戶違反與本行所簽訂契據
    之任何條款者。」、「授信逾期清償或本行認其無清償能力
    者，應即進行催討，並伺機對借保人財產採取保全程序。對
    逾期授信之處理，應依照『不良授信債權處理準則』及相關
    規定為之。」、「授信戶有下列情形之一發生時，其授信即
    為或視為逾期：任何一宗債務不按期還本付息時，惟已依
    約展期者不在此限，經票據交換所列為拒絕往來者，授
    信戶之財產經法院強制執行者，停業清理財產、進行重整
    或破產程序者，毀損或減少擔保物之價值者，因死亡而
    繼承人聲明限定或拋棄繼承者，刑事或行政上之強制處分
    其財產被沒收、沒入或徵收者，有違約情事者。」之規定
    ，又中興銀行經常性週轉資金貸款作業要點第2條亦規定「
    貸款對象：以信用正常，業務、財務良好，徵信資料完整之
    客戶為對象」，中興銀行授信業務逾期違約金減免辦法第5
    條第1項復規定「合於下列情形之一者，得依違約金減免權
    限核定減免：一、借款本金雖已到期，但借戶已在到期日前
    相當時日提出續約或展期之申請者；二、因不可歸責客戶之
    原因，致未能辦理續約或展期手續者；三、客戶遭遇人力不
    可抗拒之重大災變，其損失程度足以影響履行債務，且逾期
    未滿三個月者；四、存款實績對借款金額之比率在10％以上
    之優良客戶；五、逾期催收戶經和解或由保證人代償而以減
    免違約金為償還本息之條件者；六、其他特殊情形可以減免
    」。
  B.然查諸卷內資料，並無顯示貸款申請人環大公司於86年至89
    年間，即A8貸案、A8-1展期案、A8-2展期案及減免案、A8-3
    、A8-4增補案當時有何授信用途不正當或有投機性質、授信
    用途不實及不接受輔導、授信戶違反所簽訂契據之任何條款
    之情形，起訴書亦僅認環大公司當時之營運狀況均不佳，獲
    利及償還能力低落，未曾主張或舉證環大公司授信用途不正
    當、有投機性質、授信用途不實及不接受輔導之事實，故環
    大公司是否有授信戶信用貶落或授信可能變成呆滯之情形，
    即為本件貸案是否違反中興銀行授信業務規則第17條之關鍵
    。
I. 本件A8貸案部分，由卷附授信批覆書及授信報告之記載可知
    ，本件A8貸案4億元係由2億4000萬元短期不動產擔保放款，
    及1億6000萬元短期純信用放款構成。其中短期不動產放款
    部分，中興銀行徵環大公司之關係企業聯業建設股份有限公
    司所有之臺北市○○區○○段二小段138地號54.27坪土地，
    及臺北市○○○路○段50號7樓（即當時之大亞百貨）953.8
    2坪之房屋設定第一順位抵押權之方式以為擔保，中興銀行
    於86年3月12日鑑價之結果，上開不動產之總值為2億9489萬
    9700元，依土地90％、建物80％之放款率計算之，其放款值
    共為2億4216萬2997元，此外，復徵有鄭大川、鄭周敏、鄭
    孝孝、鄭義義為連帶保證人，屬具有十足擔保之授信案件。
    另短期純信用放款部分，除徵鄭大川、鄭周敏、鄭孝孝、鄭
    義義為連帶保證人外，復以上開聯業建設股份有限公司所有
    之臺北市○○區○○段二小段138地號土地，及臺北市○○
    ○路○段50號7樓房屋之擔保餘值作為本件加強擔保，而經
    向票據交換所查詢之結果，上開4位連帶保證人近一年均無
    退票記錄，最新一期之美國富比士雜誌刊出全球華人富豪排
    行榜中，鄭周敏躍登為華人首富，資產總值130億美元等情
    （見證據卷一第188-194頁），證人陳正仁亦於本院證稱，
    當時的時空背景和在銀行之間的貸放情形，那時候是恰當的
    ，因為當時鄭綿綿和鄭周敏的亞世集團在富比世也有排名，
    而且在百貨業，環亞百貨、大亞百貨也是龍頭，且當時之所
    以亞世集團提出的不動產設定了十幾個順位，是有很多銀行
    要搶著借他們錢，當時新銀行開放之後，就需要去搶舊銀行
    的老客戶等語（見本院卷八第93頁）。以環大公司所提出之
    擔保物價值、連帶保證人之資力與本件A8貸案之貸款額度相
    較，尚難認本件貸案授信審查時，有何資訊顯示被告等人明
    知有「授信戶信用貶落」、「授信可能變成呆滯」之事實。
    另中興銀行永吉分行經辦員陳正仁於86年3月14日製作之徵
    信報告「財務比率分析」欄雖記載「環大公司於83年至85年
    淨值比率較同業為低，固定及固定長期適合率逐年降低，亦
    較同業低，財務結構普通，85年淨值週轉率差同業甚遠，顯
    示經營能力較同業為差」，信用評等為83年45分 (E等)、84
    年45分 (E等)、85年58分 (D等)等情（見證據卷一第185-1
    87頁）。然依中華民國銀行公會頒布之銀行業辦理授信業務
    信用評等要點與中興銀行辦理授信業務評等要點之規定，銀
    行授信業務程序之內控機制所定義之信用評等，應係供授信
    部門承作授信案訂定利率或費率之參考，與銀行得否承做授
    信無關等情，業經本院說明如上述（見A1貸案及A1-1 展延
    案之形式審查D.），自無逕以申貸戶之信用評等作為否定該
    次貸款案通過可能性之理。且該徵信報告中財務比率分析欄
    雖有「環大公司於83年至85年淨值比率較同業為低，固定及
    固定長期適合率逐年降低，亦較同業低，財務結構普通，85
    年淨值週轉率差同業甚遠，顯示經營能力較同業為差」等評
    語，然均屬對於該公司現有財務狀況之評語、建議，並無任
    何顯示環大公司信用大幅貶落以致難以授信之訊息，故尚難
    以公訴人提出之證據，認定本件A8貸案有違反中興銀行授信
    業務規則第17條規定之情形。
II. 又本件A8-1展期案部分，由卷附授信批覆書之記載可知，本
    件亦係以聯業建設股份有限公司所有之臺北市○○區○○段
    二小段138地號土地，及臺北市○○○路○段50號7樓房屋設
    定第一順位抵押權之方式以為擔保及加強擔保，並徵擔保物
    之提供人聯業建設股份有限公司在借據上加保，及與環大公
    司於借款本票上擔任共同發票人，復徵鄭大川、鄭周敏、鄭
    孝孝、鄭義義為連帶保證人（見證據卷一第202-203頁），
    其信用評等為84年45分 (E等)、85年54分 (D等)、86年57分
    （D等）等情，亦有徵信報告1份在卷可按（見證據卷一第19
    5-201頁），是環大公司所提供之債權擔保條件未見減少，
    而其自身以財務結構為主之信用評等與前一年度相比，反有
    逐漸改善之趨勢。又中興銀行永吉分行經辦人員李文中於87
    年2月26日所製作之徵信報告「財務比率分析」欄雖有「整
    體而言，環大公司之財務結構普通，償債能力較差，經營能
    力有待加強，獲利能力起伏較大」等中性或負面評價之記載
    ，惟於同一欄位亦提及其「公司理財原則尚屬合理」、「獲
    利能力大幅提高」等正面評語（見A1卷第127頁、證據卷一
    第198頁），可見環大公司當時之整體條件，並非劣於A8貸
    案，亦無構成「授信戶信用貶落」、「授信可能變成呆滯」
    之要件，故尚難以公訴人提出之證據，認定本件展期案有違
    反中興銀行授信業務規則第17條規定之情形。
III. 就本件A8-2展期案部分，由卷附授信批覆書之記載可知，本
    件亦係以聯業建設股份有限公司所有之臺北市○○區○○段
    二小段138地號土地，及臺北市○○○路○段50號7樓房屋設
    定第一順位抵押權之方式以為擔保及加強擔保，並徵擔保物
    之提供人聯業建設股份有限公司在借據上加保，及與環大公
    司於借款本票上擔任共同發票人，復徵鄭大川、鄭周敏、鄭
    孝孝、鄭義義為連帶保證人（見證據卷一第261-262頁），
    是其債權擔保條件並未減少。又該公司當時之資本額為1億8
    500萬元，其85年、86年、87年之營業收入為6億4100萬元、
    6億2018萬元及2億1935萬元，稅前損益為負1億4291萬元、1
    億2541萬元、負6225萬元，依87年12月暫結報表，環大公司
    總資產為25億7641萬元，其總負債則為22億2822萬元，貸款
    戶、貸案連帶保證人均無信用不良紀錄，截至88年2月底止
    ，亦均無逾期催收記錄，然擔保物之提供人聯業建設股份有
    限公司則於合作金庫有9億4573萬元之逾期放款金額等情，
    亦有中興銀行永吉分行授信報告1份可參（見證據卷一第263
    -264頁）。由上可知，環大公司申請A8-2展期案之時，債權
    擔保條件之信用程度，雖因共同發票人聯業建設股份有限公
    司有逾期放款、借款人環大公司之營業收入大幅下滑，以致
    稅前損益出現虧損等現象，因而較前次展期案申請時較為下
    降，然本件貸案之主要債權保障係上開土地、房屋之第一順
    位抵押權與4位連帶保證人，此均未因聯業公司之逾期放款
    事件受有任何影響，再者本件展期案申請之際景氣狀況持續
    低迷，業經前開授信報告敘述在卷（見證據卷一第263頁）
    ，因此營業收入衰退，亦屬當時業界之普遍現象，故縱環大
    公司經營績效不彰，惟此影響貸款戶之信用程度，亦屬有限
    ，依本院就中興銀行授信業務規則第17條第3款如何適用之
    說明（見A4貸案之形式審查B.），其信用貶落之程度是否已
    達不得授信之地步，容有授信決策人員審酌之空間，不能遽
    以認定通過授信之決定違反前揭條文之規定。另中興銀行永
    吉分行經辦李文中於88年4月12日製作之徵信報告「財務比
    率分析」欄記載「環大公司之負債比率逐年上昇，淨值比率
    逐年下降，財務槓桿運用較高，自有資本較缺乏，償債能力
    較弱，經營能力及獲利能力堪憂」，信用評等為85年49分（
    E等)、86年51分 (D等)、87年44分 (E等)、總行審查部經辦
    乙○○於授信案件報核表「授信風險及審查部初審意見」欄
    中載明「借戶由於並無其他建案推出，還款來源受侷限，致
    資金週轉失靈，亞世集團與本行往來之履約已屬異常，借戶
    銀行舉債壓力沈重，另關係企業融資往來交易頻繁，資金流
    向不易控管，且本案申貸已逾擔保品市值，授信政策實應以
    漸縮因應為宜，借戶目前營運已呈艱困，短期內恐無還本能
    力」等語。然中興銀行授信業務程序之內控機制所定義之信
    用評等，應係供授信部門承作授信案訂定利率或費率之參考
    ，與銀行得否承做授信無關等情，業經本院說明如上（見A1
    貸案及A1-1展延案之形式審查），且中興銀行授信業務規則
    第17條「授信可能變成呆滯」之意旨應為「當授信變成呆滯
    之可能性大到一定程度時」，始得適用該條「均不准或應即
    停止其授信，縱經審核核定認可亦不得撥貸」之效果，從而
    在此商業判斷餘地之空間內，何種情形下始應認為該當於「
    授信可能變成呆滯」，當應尊重授信決策者之決定等情，業
    經本院詳細說明如上（見A4貸案之形式審查部分B.），本件
    展期案固有上開負面因素存在，然此展期案變成呆滯之可能
    性，是否大到足以超出當時之中興銀行所能承受之風險界限
    ，其信用滑落之程度，是否僅因出現逾期催收款即應停止授
    信，尚難僅以上開缺失即逕斷定之，容有授信決策人員審酌
    之空間，況中興銀行總行審查部經辦乙○○於授信案件報核
    表同一欄位所表示之意見，雖認為「授信政策實應以漸縮因
    應為宜」，然其結論亦係以合理之擔保及監視條件下建議「
    故所請變更擬勉予同意」等語（見A4卷第199頁），而非唐
    突遽以不准展期，放任該筆貸案因無法還本而列入逾期放款
    ，證人乙○○亦證稱，那時候臺灣正處於焦慮的年代，外部
    有亞洲的金融風暴，內部有產業外移，當時評估銀行有一半
    會倒閉，以房地產為主的企業會有3分之2也會倒閉，財政部
    證期會或是銀行局擔心會有連鎖效應，於是就辦理各式的紓
    困案件，或者是向銀行主管關切某些企業能夠讓他喘一口氣
    ，如果評估可以的話，就讓這些企業順延繳息展期，當時中
    興銀行總經理即被告甲○○認為環亞集團實際上資產雄厚，
    只是一時週轉不順暢，為免列入催收轉成呆帳虧損，對於中
    興銀行衝擊過大等語（見本院卷八第216頁）。因此中興銀
    行依此專業建議核准本件展期案，並未違反中興銀行授信業
    務規則第17條之規定。
Ⅳ. 關於A8-3增補案部分，由卷附中興銀行授信核貸條件變更申
    請書之記載可知，本件增補案，係因A8-2展期案要求環大公
    司自88年7月1日以後之利息均應按期繳納，然環大公司因受
    金融風暴影響，整體資金調度頗為困難，利息自88年4月7日
    即開始拖延（雖當時A8-2展期案業已於88年7月2日經中興銀
    行第3屆第48次常董會通過，然因申請人尚未辦理展期手續
    ，故該申請書上始記載積欠本金等語），因借戶營運困難，
    且為確保債務連續性，始擬以增補契約之方式，繼續承作A8
    貸案之4億元借貸（見證據卷一第245頁），因此，A8-3增補
    案實質上係用以替代前揭A8-2展期案。又本件既為A8、A8-1
    之增補契約，當仍係以聯業建設股份有限公司所有之臺北市
    中正區○○段○○段138地號土地，及臺北市○○○路○段
    50號7樓房屋設定第一順位抵押權之方式以為擔保及加強擔
    保，並徵擔保物之提供人聯業建設股份有限公司在借據上加
    保，及與環大公司於借款本票上擔任共同發票人，復徵鄭大
    川、鄭周敏、鄭孝孝、鄭義義為連帶保證人，是其債權擔保
    條件並未減少。又本案申請當時既與88年7月2日中興銀行第
    3 屆第48次常董會通過A8-2展期案時相差不過月餘，由卷附
    文件觀之，該公司之財務結構及授信條件並無任何顯著落差
    ，檢察官亦未舉證本件信用貶落之程度與授信變成呆滯之可
    能性已達不得授信之地步，故其中容有授信決策人員審酌之
    空間，不能遽以認定通過授信之決定違反中興銀行授信業務
    規則第17條之規定。
Ⅴ. 關於A8-4增補案部分，依卷附中興銀行授信核貸條件變更申
    請書之記載，自A8-3增補案通過後，其授信期間已於89年1
    月7日屆滿，然「現今到期日屆滿，借戶無還款意願，且擔
    保物提供人聯業建設股份有限公司目前於合庫、亞洲信託有
    逾放紀錄，經本行積極催討，多次向借戶施壓，借戶表示因
    景氣低迷，經營不善，目前時無力償還.... 」等語（見證
    據卷一第249頁），可見其信用貶落之程度及授信變成呆滯
    之可能性已甚高，惟是否應即適用該條「均不准或應即停止
    其授信，縱經審核核定認可亦不得撥貸」之效果，仍有授信
    人員綜合各項因素審酌之空間（其審酌之方式見下述實質審
    查部分），並非能逕依中興銀行授信業務規則第17條之規定
    ，即停止本件之授信。公訴人以環大公司繳息異常，即認應
    停止授信云云，並非正確適用上開規定之方式。
  C.又按中興銀行授信業務規則第148條第1款前段固有「授信戶
    有下列情形之一發生時，其授信即為或視為逾期：任何一
    宗債務不按期還本付息時」之規定，而同規則第23條亦規定
    ：「授信逾期清償或本行認其無清償能力者，應即進行催討
    ，並伺機對借保人財產採取保全程序。對逾期授信之處理，
    應依照『不良授信債權處理準則』及相關規定為之」，而中
    興銀行永吉分行經辦李文中於87年12月19日、88年3月18日
    、88年9月16日製作之列管授信案報告表雖均提及環大公司
    出現欠繳利息之現象（見證據卷四第244頁、第246-247頁）
    ，然所謂「授信逾期清償」，應係指貸款屆期無法償還本金
    、利息而言，已如上述（見A3貸案之形式審查C.），而中興
    銀行先於88年7月2日經中興銀行第3屆第48次常董會通過准
    予展期1年，又於88年8月12日報請總行同意以增補契約之方
    式將該4億元之貸款由88年1月7日展延至89年1月7日，再於
    89年1月17日以增補契約之方式將該4億元之貸款展延至89年
    7月5日等情已如上述，顯然本件A8-2展期案、A8-3增補案及
    A8-4增補案通過之時，關於本金之授信期間亦已因展期，符
    合中興銀行授信業務規則第148條第1款後段「惟已依約展期
    者不在此限」之規定，自無依同規則第23條「應即進行催討
    ，並伺機對借保人財產採取保全程序」方式處理之必要。
  D.本件A8貸案係於86年3月21日經第2屆第69次常董會通過，並
    於87年4月30日經第2屆第125次常董會通過展期1年（A8-1展
    期案），再於88年7月2日經中興銀行第3屆第48次常董會通
    過准予展期1年（A8-2展期案）等情，業如前述。又依中興
    銀行永吉分行為A8-2展期案所製作之授信報告指出，環大公
    司迄88年2月底為止，並無任何逾期催收記錄（見證據卷一
    第264頁），此外，該授信報告亦未曾提及在該份報告提出
    前，環大公司有出現任何授信逾期之事實，因此在A8-2展期
    案授信報告提出前，環大公司於中興銀行所貸得之4億元款
    項並未到期。又上開授信報告既係為A8-2展期案所製作，因
    此環大公司申請展期之申請，必定係於上開授信報告製作之
    前，故環大公司在貸案借款本金到期日前申請本件A8-2展期
    案，自屬符合中興銀行授信業務逾期違約金減免辦法第5條
    第1項第1款「合於下列情形之一者，得依違約金減免權限核
    定減免：一、借款本金雖已到期，但借戶已在到期日前相當
    時日提出續約或展期之申請者。」之規定。公訴人以被告等
    人明知環大公司並無得減免違約金之事由，受理及參與中興
    銀行常董會核准A8-2減免違約金之申請案云云，容屬無據。
  E.又中興銀行經常性週轉資金貸款作業要點第2條雖規定「貸
    款對象：以信用正常，業務、財務良好，徵信資料完整之客
    戶為對象」，然其所謂「正常」、「良好」、「完整」均屬
    不確定法律概念，並無一客觀具體標準，亦非絕對二分法，
    如何之信用狀態始稱正常？如何之業務標準、財務結構良好
    始稱良好？如何程度之徵信資料始稱完整？均因各人經歷、
    學識、膽識、現實經濟社會條件及經營理念而有所落差，依
    本院前述之商業判斷餘地原則，若其決定得以被不確定法律
    概念所涵蓋，即可被認為合法。本件貸款戶環大公司A8貸案
    之徵信報告中雖有「環大公司於83年至85年淨值比率較同業
    為低，固定及固定長期適合率逐年降低，亦較同業低，財務
    結構普通，85年淨值週轉率差同業甚遠，顯示經營能力較同
    業為差」等部分負面評價如上述，惟於同一欄位亦出現「顯
    示公司理財原則尚屬合理」、「獲利能力大幅提高」、「獲
    利能力較佳」等正向評述（見證據卷一第185頁），是該公
    司之信用並非到達不得予以任何授信，其業務、財務狀況亦
    非顯然已達敗壞之程度，其徵信資料仍屬完整等情業如前所
    述，自難認完全不符中興銀行經常性週轉資金貸款作業要點
    第2條之規定。公訴人認中興銀行通過A8貸案有違上開規定
    云云（見起訴書第21頁），並非可採。
  貸案之實質審查：
    綜上所述，尚難遽認中興銀行就所通過之環大公司A8貸案、
    A8-1展期案、A8-2展期案及減免案、A8-3、A8-4增補案，其
    程序有何違反起訴書所列中興銀行所頒佈之各種授信業務相
    關規章情事。另公訴人亦未舉證被告甲○○、金桐林、簡萬
    三、陳椿雄、劉世陽、林竹雄、莊俊達、蔡宗勳、李基存等
    人於授信、展期、減免違約金及撥款程序中，有何違反銀行
    授信法律（如同一關係人、利害關係人貸款條件、額度之限
    制）、主管機關令函規定之情事，因此環大公司申請A8貸案
    、A8-1展期案、A8-2展期案及減免案、A8-3、A8-4 增補案
    之核貸、准許等決定，是否有違背中興銀行委託予被告等人
    之任務而該當於刑法背信罪，當視該貸款案在實質上是否屬
    於無可貸性，而被告等人仍基於背信故意以及為自己或第三
    人之利益或損害本人利益之不法意圖，違背其任務，濫用其
    授信、核貸之權利而損害中興銀行之財產或其他利益而定。
    關於可貸性之存否，爰依上揭5P原則所示之各點，就本件貸
    案加以分析之。
  A.A8貸款案部分：
    本案之借款戶環大公司係於67年8月間成立，當時之負責人
    為夏功權，實收資本額為2500萬元，嗣增資為1億8500萬元
    ，本案申請時負責人為鄭大川，其主要營業項目為委託營造
    廠興建國民住宅出租出售業務、室內裝潢設計施工及有關材
    料之買賣、進出口、咖啡廳業務之經營。又該公司83年、84
    年及85年之營業收入分別為1571萬元、11萬元、6億4100萬
    元，稅前損益則為負4503萬元、負2700萬元、1億8724萬元
    ，其公司淨值比率於83-85年分別為11.63％、10.27％、13.
    85％，本件借款用途為營運週轉及償還銀行貸款之需，並將
    以房地產租金收入及售屋所得作為還款來源等情，有中興銀
    行永吉分行授信報告1份附卷可參（見證據卷一第192-193頁
    ），其債權保證方面，由聯業建設股份有限公司提供位於臺
    北車站對面，地址為臺北市○○○路○段50號7樓953.82坪建
    物（亞洲廣場7樓）及臺北市○○區○○段二小段138地號54
    .27 坪土地設定第一順位抵押權之方式以為擔保，中興銀行
    於86年3月12日鑑價之結果，上開不動產之總值為2億9489萬
    9700元，依土地90％、建物80％之放款率計算之，其放款值
    共為2億4216萬2997元，另徵得環大公司董事長鄭大川及鄭
    周敏、鄭孝孝、鄭義義等4人為連帶保證人，上開4位連帶保
    證人近一年均無退票記錄，最新一期之美國富比士雜誌刊出
    全球華人富豪排行榜中，鄭周敏躍登為華人首富，資產總值
    130億美元等情，亦據上開授信報告記載明確，並就授信展
    望部分作出「具行政院主計處公布86年之經濟成長預估值為
    6.2 ％，貨幣政策大致與去年相同，沒有進一步緊縮的行動
    ，提供經濟成長的溫床，對於景氣復甦有莫大的幫助，相對
    房地產景氣也較有自谷底翻升的機會，可為借戶帶來商機
    .... 」之樂觀預期，是本案借貸戶財務結構雖非甚佳，然
    並非惡劣，且其經營成效日趨改善，獲利超出以往，而本件
    資金用途尚屬正當，債權保障條件甚優，借款戶之信用尚可
    ，還款來源亦不缺乏，在授信5P原則所揭示之各種考慮因素
    中（即借款戶、資金用途、還款來源、債權保障、授信透視
    ）所顯現之貸款條件均屬正向，衡其借款戶之整體條件，並
    非絕對無可貸性，因此中興銀行通過A8貸案之決定，並未逾
    越一般銀行審查貸款授信之合法權限空間。公訴人雖謂中興
    銀行永吉分行經辦陳正仁於86年3月14日製作之徵信報告「
    財務比率分析」欄記載「環大公司於83年至85年淨值比率較
    同業為低，固定及固定長期適合率逐年降低，亦較同業低，
    財務結構普通，85年淨值週轉率差同業甚遠，顯示經營能力
    較同業為差」等中性或負面評價之記載，卻忽略其於同一欄
    位亦提及環大公司之「公司理財原則尚屬合理」、「獲利能
    力大幅提高」等正面評價（見證據卷一第185頁），以客觀
    評估形成決策當時環大公司之真實情狀。雖以本案授信失敗
    ，流於呆帳之結果論而言，公訴人於事後之商業判斷堪屬卓
    越，然據此評斷該次授信決策者主觀上具有損害中興銀行利
    益之意圖，而故意為違背任務之行為云云，尚非稱公允。因
    此公訴人認被告甲○○、金桐林、簡萬三、林竹雄、莊俊達
    、蔡宗勳等人在本件貸款案之授信過程中之所為，有共同違
    背中興銀行所委託任務之行為云云，並非可採。
  B.A8-1展期案部分：
    經查，本件展期案之資金用途、債權保障與上開A8貸案均為
    相同，又該公司84年、85年及86年之營業收入分別為11萬元
    、6億4100萬元、6億0263萬元，稅前損益則為負2700萬元、
    1億8724萬元、1億3932萬元，其公司淨值比率於84-85年分
    別為10.27％、12.36％、15.70％，有中興銀行授信申請書1
    紙在卷可按（見A8-1卷第202頁），是其經營績效雖較85年
    略微退步，但幅度極微，與該公司83、84年度相比，仍屬績
    優，且財務結構亦日趨改善。又依上開授信申請書及中興銀
    行永吉分行於87年2月26日製作之環大公司徵信報告（見A1
    卷第124-130頁），環大公司於本件A8貸案往來期間並無繳
    息異常之記載，是在授信5P原則所揭示之各面向（即借款戶
    、資金用途、還款來源、債權保障、授信透視）均無重大變
    動之情形下，被告甲○○、金桐林、莊俊達、林竹雄、簡萬
    三、李基存等人參與中興銀行通過A8-1展期案之授信程序，
    並無何違背任務之行為。
  C.A8-2展期案、減免案部分：
    經查，本件展期案之資金用途、債權保障與上開A8貸案均為
    相同，又該公司當時之資本額為1億8500萬元，其85年、86
    年、87年之營業收入為6億4100萬元、6億2018萬元及2億193
    5萬元，稅前損益為負1億4291萬元、1億2541萬元、負6225
    萬元，淨值比率分別為12.36％、17.27％、13.51％，依87
    年12月暫結報表，環大公司總資產為25億7641萬元，其總負
    債則為22億2822萬元，貸款戶、貸案連帶保證人均無信用不
    良紀錄，截至88年2月底止，亦均無逾期催收記錄，然擔保
    物之提供人聯業建設股份有限公司則於合作金庫有9億4573
    萬元之逾期放款金額等情，有中興銀行永吉分行授信報告1
    份可參（見證據卷一第263-264頁）。由上可知，環大公司
    申請A8-2展期案之時，其經營績效已大幅下滑，然其公司財
    務結構雖遜於86年，然仍較以往為優，債權擔保條件之信用
    程度，雖因共同發票人聯業建設股份有限公司有逾期放款，
    因而較前次展期案申請時較為下降，然本件貸案之主要債權
    保障係上開土地、房屋之第一順位抵押權與4位連帶保證人
    ，此均未因聯業公司之逾期放款事件受有任何影響。再者，
    本件展期案申請之際景氣狀況持續低迷，業經前開授信報告
    敘述在卷（見證據卷一第263頁），因此營業收入衰退，亦
    屬當時業界之普遍現象，故縱環大公司經營績效不彰，惟此
    影響貸款戶之信用程度，亦屬有限，難認本件貸款之可貸性
    縮減至零而無任何審酌空間。另起訴書雖提及中興銀行永吉
    分行經辦李文中於88年4月12日製作之徵信報告「財務比率
    分析」欄記載「環大公司之負債比率逐年上昇，淨值比率逐
    年下降，財務槓桿運用較高，自有資本較缺乏，償債能力較
    弱，經營能力及獲利能力堪憂」、中興銀行總行審查部經辦
    乙○○於授信案件報核表「授信風險及審查部初審意見」欄
    中表示「借戶由於並無其他建案推出，還款來源受侷限，致
    資金週轉失靈，亞世集團與本行往來之履約已屬異常，借戶
    銀行舉債壓力沈重，另關係企業融資往來交易頻繁，資金流
    向不易控管，且本案申貸已逾擔保品市值，授信政策實應以
    漸縮因應為宜，借戶目前營運已呈艱困，短期內恐無還本能
    力」等語，然李文中、乙○○二人亦復分別於本件授信報告
    、授信案件報核表中表示「近年景氣有逐漸復甦跡象」、「
    鑑於借戶及其關係集團企業對本分行頗有貢獻」、「故所請
    變更擬勉予同意」等語（見證據卷一第264頁、A4卷第199頁
    ），亦認環大公司若繼續經營，對於其債權回收應屬有利，
    授信透視應非屬不佳，證人乙○○復於本院證稱，那時候臺
    灣正處於焦慮的年代，外部有亞洲的金融風暴，內部有產業
    外移，當時評估銀行有一半會倒閉，以房地產為主的企業會
    有3分之2也會倒閉，財政部證期會或是銀行局擔心會有連鎖
    效應，於是就辦理各式的紓困案件，或者是向銀行主管關切
    某些企業能夠讓他喘一口氣，如果評估可以的話，就讓這些
    企業順延繳息展期，當時中興銀行總經理即被告甲○○認為
    環亞集團實際上資產雄厚，只是一時週轉不順暢，為免列入
    催收轉成呆帳虧損，對於中興銀行衝擊過大等語（見本院卷
    八第216頁），是在授信5P原則所揭示之各面向（即借款戶
    、資金用途、還款來源、債權保障、授信透視）均非絕對惡
    劣之情形下，並非毫無同意展期、減免違約金之空間。又亞
    洲金融風暴於86年間逐漸成形後，我國雖未首當其衝，然至
    87 年間即因受波及，當時之行政院院長並裁示金融機構應
    將屆期債務予以展延，對於出現經營困難，產生財務危機之
    企業，有關機關應有效因應，本於職權採取快速有力之行動
    妥適處理，包括得技術輔導、債務展期、原有額度之動用、
    逾期放款之歸類、退票記錄之註銷等，並將維護金融、經濟
    穩定、生產正常運作列為政府之首要責任，又當時銀行業務
    主管機關財政部復於87年11月7日以台財融字第87755370號
    函將「金融機構應將屆期債務在展延六個月」之行政院長裁
    示意旨函請各金融機關配合辦理，且同意「如依規定原應列
    報逾期放款者，於展延期間得不與列報。」等情，業如前所
    述（見A1-1展期案之實質審查部分B.），衡以行政院、財政
    部為穩定金融，甚至明示祭出前述跳脫常軌之手段，可見當
    時經濟情勢之險峻。在此情況下，中興銀行若僅因環大公司
    業績下滑、銀行舉債沈重等在經濟不景氣大環境下常見之負
    面現象，遽予拒絕展期，除將造成股市動盪，招致輿論抨擊
    銀行雨天收傘、抽銀根外，尚有因與主管機關穩定金融情勢
    之政策目標未符，受政府部門行政指導或其他形式壓力之可
    能，因此中興銀行透過容許環大公司展期、減免違約金等符
    合中興銀行內部規章之替代方式處理，尚難遽認有何背信犯
    行。
  D.A8-3增補案部分：
    經查，本件展期案之資金用途、債權保障與上開A8貸案均為
    相同，且申請時間距中興銀行88年7月2日第3屆第48次常董
    會通過A8-2展期案僅月餘，其借款戶條件、還款來源、債權
    保障、授信透視亦無跡象顯示有何重大改變，僅因A8-2展期
    案要求環大公司自88年7月1日以後之利息均應按期繳納，然
    環大公司因受金融風暴影響，整體資金調度頗為困難，利息
    自88年4月7日即開始拖延，且為確保債務連續性，始擬以增
    補契約之方式，繼續承作A8貸案之4億元借貸，故衡以A8-2
    展期案、減免案既仍具有一定之可貸性觀之，難認本件貸款
    之可貸性縮減至零而無任何審酌空間，亦不得以中興銀行容
    許環大公司增補契約，而遽認被告等人均犯背信犯行。
  E.A8-4增補案部分：
    經查，本件展期案之資金用途、債權保障與上開A8貸案均為
    相同，惟因景氣持續低迷，經營不善，環大公司申請援用A8
    -3增補契約模式，將貸款到期日展延至89年7月5日，顯然本
    件借款戶條件、還款來源等面向均屬惡化，而當時之債權保
    障條件雖與先前相同，惟仍有擔保品價值滑落、連帶保證人
    資產淨值下降等變化，使得擔保品質亦不如往昔。然銀行之
    授信，行為既負一定之社會責任，並受政府政策動向之影響
    等情已如上述，且對於景氣翻轉之預測、借貸戶經營狀況改
    善之預期，亦難排除附帶風險之必然性，而證人李文中亦於
    本院審理時證稱，如果一個案件屆期，伊會去衡量客戶是否
    有到達要去收回的階段，如果有到達要收回的階段，就要考
    量後面的副作用，例如：是否會造成負面影響，或是客戶就
    垮掉了，這時候綜合研判，就不見得一次要收回等語（見本
    院卷八第27頁），況證人黃現隸亦於本院審理時證稱，如果
    客戶財務狀況不好，不見得一定要收回，如果要收回的話，
    現在的客戶大概要會被收回很多，如果客戶的財務狀況不好
    ，但有足夠的擔保條件的話，就不見得一定要收回，另外也
    可能是景氣循環，現在顯示是虧損，之後可能會慢慢起來，
    這種狀況就不見得要收回等語（見本院卷八第27頁），被告
    等以收回貸出之資金為考量，繼續原先之授信，支持環亞公
    司繼續經營以待時機反轉，因認本件授信透視方面仍有弭平
    損失之展望，而同意以增補契約方式授信之，此應仍屬在其
    商業判斷空間內所為之決策，尚難據此認定被告等人主觀上
    具有損害中興銀行利益之意圖，而故意為違背任務之行為。
    再參以中興銀行嗣後經當時之主管機關財政部指定中央存款
    保險公司於89年4月間進駐接管，並代行董事會職權後，環
    大公司又於89年8月間申請本件4億元貸款案再度展期，當時
    該公司87年、88年、89年1至3月之營業收入分別為2億1055
    萬元、4288萬元及68萬元，稅前損益為負6529萬元、負7504
    萬元及負2245萬元，淨值比率15.38％、8.14％、6.69％，
    信用評等為39（E）、35（E）、34（E），連帶保證人亦出
    現信用異常記錄，並且自88年間繳息即不正常，供作本件擔
    保之不動產經重新鑑價之結果，其價值較88年度鑑價放款值
    （2億4415萬3000元）減少約5600萬元，換言之，其借款戶
    財務結構、經營狀況、債權保障、還款來源均不如A8-4增補
    案當時之條件，中央存款保險公司之監管小組猶於89年7月7
    日與中興銀行總行、環亞集團三方協商，決議予以債務展延
    ，再給予環亞集團一年時間進行瘦身清償債務，上開監管小
    組復於89年8月21日第15次監管人代行董事會職權會議中決
    議同意展延環大公司之本件貸案，以協助其集團共度難關，
    此有中興銀行授信批覆書1份附卷可稽（見證據卷一第
    224-226頁）。當時參與中央存款保險公司接管中興銀行，
    並為接管小組成員之一之證人曾忠勳亦於本院審理時證稱，
    伊於89年4月28日監管小組進駐中興銀行以後，對環亞集團
    即亞世集團授信戶做展期的業務審查，展期的程序在監管小
    組進駐以後的程序，與進駐前幾乎是相同的，也是由營業單
    位他們洽借款人談妥展期的條件以後，按相關的徵授信的法
    規分析作成徵信及授信的資料，再送到總行的審查部複審，
    整個審查部的作業完成後，提報中興銀行的授信審查委員會
    審議完成，送交伊收件過濾，簽註意見再提監管小組代行中
    興銀行董監事聯席會議作集議制的討論，由潘榮政召集人擔
    任主持人討論是否通過決議。當時主管機關要求監管小組對
    於金融機構營業服務不能中斷，存款人要領錢要能領到錢，
    借款人按照合約，如果還沒有到期的話，不能隨便請他還錢
    ，假設借款人借款到期，他有繼續使用資金需求的時候，可
    以向中興銀行提出展期的申請，假設借款人經過徵授信查詢
    ，有信用不良，或是財務狀況惡化種種情況時，就必須有用
    不同的條件下或者是給予拒絕他的展期，亞世集團的案子大
    致上就是在這種條件下給予展期，其實在那個時候的環境與
    現在有點類似，處於亞洲金融風暴的情形，中央銀行開會呼
    籲銀行不要聽信媒體的報導，緊縮銀根，這樣會造成連鎖的
    反應，對國內的金融或是經濟企業造成不良的影響，希望可
    以創造三贏的局面，就是政府、銀行、借款人，在這種非常
    的環境下，伊等給予非常的有條件的，很審慎的來處理給予
    展期，依照伊作授信業務的經驗，授信到期並非僅有強制執
    行一途，也有可能比如說企業剛好在週轉有困難點，讓他展
    期，讓他資金可以順暢，就可以還款（見本院卷十二第45頁
    反面至第46頁、第47頁反面至第48頁、第49頁反面），證人
    王玉枝復證稱，從88年發生金融風暴之後，中央存款保限公
    司接管中興銀行時期，也有很多企業都有紓困的狀況，就伊
    自己處理的部份，像燁興、燁聯、燁隆、東帝士集團、中紡
    等也陸續傳出需要做紓困，主管機關甚至要求最大債權銀行
    主動聯繫其他債權銀行召開紓困會議來協助這些企業渡過難
    關，事後來看，有些案子經過債權銀行的輔導，讓這些公司
    獲得重生的機會，可是也有輔導失敗的例子，輔導就是繼續
    提供紓困融資，採取的方式都是利息掛帳，即積欠的利息，
    可能是部分先暫緩繳納足額全部利息，只繳納部分的利息，
    同意本金清償展延，讓公司可以繼續營運等語（見本院卷八
    第46頁）。證人王玉枝復證稱，從88年發生金融風暴之後，
    中央存款保限公司接管中興銀行時期，也有很多企業都有紓
    困的狀況，就伊自己處理的部份，像燁興、燁聯、燁隆、東
    帝士集團、中紡等也陸續傳出需要做紓困，主管機關甚至要
    求最大債權銀行主動聯繫其他債權銀行召開紓困會議來協助
    這些企業渡過難關，事後來看，有些案子經過債權銀行的輔
    導，讓這些公司獲得重生的機會，可是也有輔導失敗的例子
    ，輔導就是繼續提供紓困融資，採取的方式都是利息掛帳，
    即積欠的利息，可能是部分先暫緩繳納足額全部利息，只繳
    納部分的利息，同意本金清償展延，讓公司可以繼續營運等
    語（見本院卷八第46頁）。顯見縱由財政部指定，兼具公部
    門色彩之中央存款保險公司監管小組，亦由其處理授信業務
    經驗，認為本件就授信透視而言尚具有改善其經營現狀之空
    間，而同意環大公司展期之申請，且未見公訴人對此有任何
    質疑，或進行任何約談、偵查作為，是其尚有繼續授信之商
    業判斷空間之情，應堪確認。相較之下，本件A8-4增補案申
    請當時，環大公司之授信條件並非劣於上開案件申請時，甚
    至略優之，公訴人竟以此案並無任何通過空間，因認屬於刑
    法上之背信罪行為，顯然其所預設之構成要件適用標準並非
    穩定，且過於擴張刑法背信罪之刑罰範圍，並非可採。公訴
    人認被告甲○○、金桐林、簡萬三、劉世陽、陳椿雄等人在
    本件增補案之授信過程中之所為，有共同違背中興銀行所委
    託任務之行為云云，容難採信。
（8）A9貸案部分：
  貸案之形式審查：
    起訴書雖認中興銀行於88年7月5日經中興銀行第3屆第48次
    常董會通過環大公司申請增貸經常性週轉金800萬元，有違
    中興銀行經常性週轉資金貸款作業要點第2條、中興銀行授
    信業務規則第17條、第23條及第148條等規定，且無視於中
    興銀行永吉分行經辦人員李文中於88年4月12日製作之徵信
    報告及總行審查部經辦乙○○於授信案件報核表顯示環大公
    司之財務狀況極差，實無力償還前貸款之債務，竟仍通過A
    9貸案，有違背其等職務之行為云云。然查：
  A.按中興銀行授信業務規則第17條、第23條及第148條固有「
    授信戶如有下列情形之一者均不准或應即停止其授信，縱經
    審核核定認可亦不得撥貸：授信用途不正當或有投機性質
    者，授信用途不實及不接受本行輔導者，授信戶信用貶
    落或授信可能變成呆滯者，授信戶違反與本行所簽訂契據
    之任何條款者。」、「授信逾期清償或本行認其無清償能力
    者，應即進行催討，並伺機對借保人財產採取保全程序。對
    逾期授信之處理，應依照『不良授信債權處理準則』及相關
    規定為之。」、「授信戶有下列情形之一發生時，其授信即
    為或視為逾期：任何一宗債務不按期還本付息時，惟已依
    約展期者不在此限，經票據交換所列為拒絕往來者，授
    信戶之財產經法院強制執行者，停業清理財產、進行重整
    或破產程序者，毀損或減少擔保物之價值者，因死亡而
    繼承人聲明限定或拋棄繼承者，刑事或行政上之強制處分
    其財產被沒收、沒入或徵收者，有違約情事者。」之規定
    ，又中興銀行經常性週轉資金貸款作業要點第2條亦規定「
    貸款對象：以信用正常，業務、財務良好，徵信資料完整之
    客戶為對象」。
  B.然查諸卷內資料，並無顯示貸款申請人環大公司於88年6月
    間A9貸案申請當時有何授信用途不正當或有投機性質、授信
    用途不實及不接受輔導、授信戶違反所簽訂契據之任何條款
    之情形，起訴書亦僅認環大公司當時之財務狀況極差，實無
    力償還前貸款之債務，未曾主張或舉證環大公司授信用途不
    正當、有投機性質、授信用途不實及不接受輔導之事實，故
    環大公司是否有授信戶信用貶落或授信可能變成呆滯之情形
    ，即為本件貸案是否違反中興銀行授信業務規則第17條之關
    鍵。惟由卷附授信批覆書及授信報告之記載可知，本件係以
    聯業建設股份有限公司所有之臺北市○○區○○段二小段13
    8地號土地，及臺北市○○○路○段50號7樓房屋設定第一順
    位抵押權之方式以為加強擔保，並徵擔保物之提供人聯業建
    設股份有限公司在借據上加保，及與環大公司於借款本票上
    擔任共同發票人，復徵鄭大川、鄭周敏、鄭孝孝、鄭義義為
    連帶保證人（見證據卷一第211-212頁），其信用評等為84
    年45分 (E等)、85年54分 (D等)、86年57分（D等）等情，
    亦有徵信報告1份在卷可按（見證據卷一第195-201頁），是
    環大公司所提供之債權擔保條件與A8貸案相較，未見減少。
    又該公司當時之資本額為1億8500萬元，其85年、86年、87
    年之營業收入為6億4100萬元、6億2018萬元及2億1935萬元
    ，稅前損益為負1億4291萬元、1億2541萬元、負6225萬元，
    依87年12月暫結報表，環大公司總資產為25億7641萬元，其
    總負債則為22億2822萬元，貸款戶、貸案連帶保證人均無信
    用不良紀錄，截至88年2月底止，亦均無逾期催收記錄，然
    擔保物之提供人聯業建設股份有限公司則於合作金庫有9億
    4573萬元之逾期放款金額等情，亦有中興銀行永吉分行授信
    報告1份可參（見證據卷一第263-264頁）。由上可知，環大
    公司申請A9貸案之時，債權擔保條件之信用程度，雖因共同
    發票人聯業建設股份有限公司有逾期放款、借款人環大公司
    之營業收入大幅下滑，以致稅前損益出現虧損等現象，因而
    較前次展期案（即A8-1展期案）申請時較為下降，然本件貸
    案之主要債權保障係上開土地、房屋之第一順位抵押權與4
    位連帶保證人，此均未因聯業公司之逾期放款事件受有任何
    影響，再者本件貸案申請之際景氣狀況持續低迷，業經前開
    授信報告敘述在卷（見證據卷一第263頁），因此營業收入
    衰退，亦屬當時業界之普遍現象，故縱環大公司經營績效不
    彰，惟此影響貸款戶之信用程度，亦屬有限，依本院就中興
    銀行授信業務規則第17條第3款如何適用之說明（見A4貸案
    之形式審查B.），其信用貶落之程度是否已達不得授信之地
    步，容有授信決策人員審酌之空間，不能遽以認定通過授信
    之決定違反前揭條文之規定。另中興銀行永吉分行經辦李文
    中於88年4月12日製作之徵信報告「財務比率分析」欄記載
    「環大公司之負債比率逐年上昇，淨值比率逐年下降，財務
    槓桿運用較高，自有資本較缺乏，償債能力較弱，經營能力
    及獲利能力堪憂」，信用評等為85年49分 (E等)、86年51分
    (D等)、87年44分 (E等)、總行審查部經辦乙○○於授信案
    件報核表「授信風險及審查部初審意見」欄中載明「借戶由
    於並無其他建案推出，還款來源受侷限，致資金週轉失靈，
    亞世集團與本行往來之履約已屬異常，借戶銀行舉債壓力沈
    重，另關係企業融資往來交易頻繁，資金流向不易控管，且
    本案申貸已逾擔保品市值，授信政策實應以漸縮因應為宜，
    借戶目前營運已呈艱困，短期內恐無還本能力」等語。然中
    興銀行授信業務程序之內控機制所定義之信用評等，應係供
    授信部門承作授信案訂定利率或費率之參考，與銀行得否承
    做授信無關等情，業經本院說明如上（見A1貸案及A1-1展延
    案之形式審查），且中興銀行授信業務規則第17條「授信可
    能變成呆滯」之意旨應為「當授信變成呆滯之可能性大到一
    定程度時」，始得適用該條「均不准或應即停止其授信，縱
    經審核核定認可亦不得撥貸」之效果，從而在此商業判斷餘
    地之空間內，何種情形下始應認為該當於「授信可能變成呆
    滯」，當應尊重授信決策者之決定等情，業經本院詳細說明
    如上（見A4貸案之形式審查部分B.），本件貸案固有上開負
    面因素存在，然此貸案變成呆滯之可能性，是否大到足以超
    出當時之中興銀行所能承受之風險界限，其信用滑落之程度
    ，是否僅因出現逾期催收款即應停止授信，尚難僅以上開缺
    失即逕斷定之，容有授信決策人員審酌之空間，況中興銀行
    總行審查部經辦乙○○於授信案件報核表同一欄位所表示之
    意見，雖認為「授信政策實應以漸縮因應為宜」，然其結論
    亦係以合理之擔保及監視條件下建議「故所請變更擬勉予同
    意」等語（見A4卷第199頁），因此中興銀行依此專業建議
    核准本件貸案，並未違反中興銀行授信業務規則第17條之規
    定。
  C.又按中興銀行授信業務規則第148條第1款前段固有「授信戶
    有下列情形之一發生時，其授信即為或視為逾期：任何一
    宗債務不按期還本付息時」之規定，而同規則第23條亦規定
    ：「授信逾期清償或本行認其無清償能力者，應即進行催討
    ，並伺機對借保人財產採取保全程序。對逾期授信之處理，
    應依照『不良授信債權處理準則』及相關規定為之」，而中
    興銀行永吉分行經辦李文中於87年12月19日、88年3月18 日
    製作之列管授信案報告表雖均提及環大公司出現欠繳利息之
    現象（見證據卷四第244頁、第246-247頁），然所謂「授信
    逾期清償」，應係指貸款屆期無法償還本金、利息而言，已
    如上述（見A3貸案之形式審查C.），而中興銀行先於88年7
    月2日經中興銀行第3屆第48次常董會通過准予展期1年等情
    已如上述（見A8-2展期案），顯然本件A9貸案通過之時，先
    前貸款（即A8貸案）本金之授信期間亦已因展期，符合中興
    銀行授信業務規則第148條第1款後段「惟已依約展期者不在
    此限」之規定，自無依同規則第23條「應即進行催討，並伺
    機對借保人財產採取保全程序」方式處理之必要。
  D.又中興銀行經常性週轉資金貸款作業要點第2條雖規定「貸
    款對象：以信用正常，業務、財務良好，徵信資料完整之客
    戶為對象」，然其所謂「正常」、「良好」、「完整」均屬
    不確定法律概念，並無一客觀具體標準，亦非絕對二分法，
    如何之信用狀態始稱正常？如何之業務標準、財務結構良好
    始稱良好？如何程度之徵信資料始稱完整？均因各人經歷、
    學識、膽識、現實經濟社會條件及經營理念而有所落差，依
    本院前述之商業判斷餘地原則，若其決定得以被不確定法律
    概念所涵蓋，即可被認為合法。中興銀行永吉分行經辦員李
    文中雖曾於88年4月12日製作環大公司徵信報告，並於「財
    務比率分析」欄記載「環大公司之負債比率逐年上昇，淨值
    比率逐年下降，財務槓桿運用較高，自有資本較缺乏，償債
    能力較弱，經營能力及獲利能力堪憂」，信用評等為85年49
    分 (E等)、86 年51分 (D等)、87年44分 (E等)等情，中興
    銀行總行審查部經辦乙○○亦於授信案件報核表「授信風險
    及審查部初審意見」欄中表示「借戶由於並無其他建案推出
    ，還款來源受侷限，致資金週轉失靈，亞世集團與本行往來
    之履約已屬異常，借戶銀行舉債壓力沈重，另關係企業融資
    往來交易頻繁，資金流向不易控管，且本案申貸已逾擔保品
    市值，授信政策實應以漸縮因應為宜，借戶目前營運已呈艱
    困，短期內恐無還本能力」等語，然李文中、乙○○二人亦
    復分別於本件授信報告、授信案件報核表中表示「近年景氣
    有逐漸復甦跡象」、「鑑於借戶及其關係集團企業對本分行
    頗有貢獻」、「故所請變更擬勉予同意」等語（見證據卷一
    第264頁、A4卷第199頁），證人乙○○復於本院證稱，那時
    候臺灣正處於焦慮的年代，外部有亞洲的金融風暴，內部有
    產業外移，當時評估銀行有一半會倒閉，以房地產為主的企
    業會有3分之2也會倒閉，財政部證期會或是銀行局擔心會有
    連鎖效應，於是就辦理各式的紓困案件，或者是向銀行主管
    關切某些企業能夠讓他喘一口氣，如果評估可以的話，就讓
    這些企業順延繳息展期，當時中興銀行總經理即被告甲○○
    認為環亞集團實際上資產雄厚，只是一時週轉不順暢，為免
    列入催收轉成呆帳虧損，對於中興銀行衝擊過大等語（見本
    院卷八第216頁），是該公司之信用並非到達不得予以任何
    授信，其業務、財務狀況亦非顯然已達敗壞之程度，其徵信
    資料仍屬完整等情業如前所述，自難認完全不符中興銀行經
    常性週轉資金貸款作業要點第2條之規定。公訴人認中興銀
    行通過A9貸案有違上開規定云云（見起訴書第21頁），並非
    可採。
  貸案之實質審查：
    綜上所述，尚難遽認中興銀行就所通過之環大公司A9貸案，
    其程序有何違反起訴書所列中興銀行所頒佈之各種授信業務
    相關規章情事。另公訴人亦未舉證被告甲○○、金桐林、簡
    萬三、陳椿雄、劉世陽等人於授信及撥款程序中，有何違反
    銀行授信法律（如同一關係人、利害關係人貸款條件、額度
    之限制）、主管機關令函規定之情事，因此環大公司申請A9
    貸案之核貸決定，是否有違背中興銀行委託予被告等人之任
    務而該當於刑法背信罪，當視該貸款案在實質上是否屬於無
    可貸性，而被告等人仍基於背信故意以及為自己或第三人之
    利益或損害本人利益之不法意圖，違背其任務，濫用其授信
    、核貸之權利而損害中興銀行之財產或其他利益而定。關於
    可貸性之存否，爰依上揭5P原則所示之各點，就本件貸案加
    以分析之。本案之借款戶環大公司係於67年8月間成立，當
    時之負責人為夏功權，實收資本額為2500萬元，嗣增資為1
    億8500萬元，本案申請時負責人為鄭大川，其主要營業項目
    為委託營造廠興建國民住宅出租出售業務、室內裝潢設計施
    工及有關材料之買賣、進出口、咖啡廳業務之經營。又該公
    司85年、86年、87年之營業收入為6億4100萬元、6億2018萬
    元及2億1935萬元，稅前損益為負1億4291萬元、1億2541萬
    元、負6225萬元，依87年12月暫結報表，環大公司總資產為
    25 億7641萬元，其總負債則為22億2822萬元，貸款戶、貸
    案連帶保證人均無信用不良紀錄，截至88年2月底止，亦均
    無逾期催收記錄，然擔保物之提供人聯業建設股份有限公司
    則於合作金庫有9億4573萬元之逾期放款金額，本件借款用
    途為營運週轉之需等情，有中興銀行永吉分行授信報告1份
    可參（見證據卷一第263-264頁）。另該公司之85至87年之
    淨值比率分別為12.36％、17.27％、13.51％，亦有中興銀
    行授信申請書1份可參（見證據卷一第211頁）。由上可知，
    環大公司申請A9貸案之時，其經營績效已大幅下滑，然其公
    司財務結構雖遜於86年，然仍較以往為優，債權擔保條件之
    信用程度，雖因共同發票人聯業建設股份有限公司有逾期放
    款，因而較前次展期案申請時較為下降，然本件貸案之主要
    債權保障係上開土地、房屋之第一順位抵押權與4位連帶保
    證人，此均未因聯業公司之逾期放款事件受有任何影響。再
    者本件貸案申請之際景氣狀況持續低迷，業經前開授信報告
    敘述在卷（見證據卷一第263頁），因此營業收入衰退，亦
    屬當時業界之普遍現象，故縱環大公司經營績效不彰，惟此
    影響貸款戶之信用程度，亦屬有限，難認本件貸款之可貸性
    縮減至零而無任何審酌空間。另起訴書雖提及中興銀行永吉
    分行經辦李文中於88年4月12日製作之徵信報告「財務比率
    分析」欄記載「環大公司之負債比率逐年上昇，淨值比率逐
    年下降，財務槓桿運用較高，自有資本較缺乏，償債能力較
    弱，經營能力及獲利能力堪憂」、中興銀行總行審查部經辦
    乙○○於授信案件報核表「授信風險及審查部初審意見」欄
    中表示「借戶由於並無其他建案推出，還款來源受侷限，致
    資金週轉失靈，亞世集團與本行往來之履約已屬異常，借戶
    銀行舉債壓力沈重，另關係企業融資往來交易頻繁，資金流
    向不易控管，且本案申貸已逾擔保品市值，授信政策實應以
    漸縮因應為宜，借戶目前營運已呈艱困，短期內恐無還本能
    力」等語，然李文中、乙○○二人亦復分別於本件授信報告
    、授信案件報核表中表示「近年景氣有逐漸復甦跡象」、「
    鑑於借戶及其關係集團企業對本分行頗有貢獻」、「故所請
    變更擬勉予同意」等語（見證據卷一第264頁、A4卷第199頁
    ），證人乙○○復於本院證稱，那時候臺灣正處於焦慮的年
    代，外部有亞洲的金融風暴，內部有產業外移，當時評估銀
    行有一半會倒閉，以房地產為主的企業會有3分之2也會倒閉
    ，財政部證期會或是銀行局擔心會有連鎖效應，於是就辦理
    各式的紓困案件，或者是向銀行主管關切某些企業能夠讓他
    喘一口氣，如果評估可以的話，就讓這些企業順延繳息展期
    ，當時中興銀行總經理即被告甲○○認為環亞集團實際上資
    產雄厚，只是一時週轉不順暢，為免列入催收轉成呆帳虧損
    ，對於中興銀行衝擊過大等語（見本院卷八第216頁），亦
    認環大公司若繼續經營，對於其債權回收應屬有利，授信透
    視應非屬不佳，且於環大公司之資產淨值尚有3億4819萬元
    ，連帶保證人鄭周敏、鄭孝孝、鄭義義之資產淨值仍分別有
    8520萬元、6950萬元、3112萬2000元，相較之下，本件貸款
    金額僅800萬元，尚難稱本件貸案之債權保障或信用程度不
    足，而絕對否定其貸放之可能性，是在授信5P原則所揭示之
    各面向（即借款戶、資金用途、還款來源、債權保障、授信
    透視）均非絕對惡劣之情形下，並非毫無同意再貸予小額款
    項供其週轉應急所需之空間。公訴人認被告甲○○、金桐林
    、簡萬三、劉世陽、陳椿雄等人在本件A9貸案之授信過程中
    之所為，有共同違背中興銀行所委託任務之行為云云，容難
    採信。
（9）A11貸案、A11-1展期案、A11-2降息免收案部分：
  貸案之形式審查：
    起訴書雖認中興銀行於86年5月23日經中興銀行第2屆第77次
    常董會通過環亞大飯店公司以該公司所有之「亞洲廣場」之
    10樓作為擔保品，申請經常性週轉資金貸款3億2000萬元，
    並於88年7月2日經第3屆第48次常董會議通過准將該3億2000
    萬元經常性週轉資金貸款續展期2年，暫緩攤還本金1年，被
    告簡萬三復以88年9月2日審二字第88386號簡便行文表核定
    同意調降環亞大飯店公司自88年7月1日起之利息並免收違約
    金，有違中興銀行經常性週轉資金貸款作業要點第2條、中
    興銀行授信業務規則第17條、第23條及第148條等規定，且
    無視於中興銀行信託部經辦人員吳行雄於86年5月10日所製
    作環亞大飯店公司之徵信報告中，「財務比率分析」欄記載
    「環亞大飯店公司85年度之負債比率較過去二年增加，係因
    銀行貸款偏高以致負債比率偏高，而其流動及速動較率較同
    業偏低，改善其短期償債能力，又該公司85年度之各項經營
    能力分析指標比率呈現比同業偏低之現象，應加強其本業之
    經營效能」等語、及其於88年6月29日所製作之徵信報告記
    載「環亞大飯店公司之財務結構不理想，短期償債能力弱，
    經營能力待加強，獲利仍弱」等語、中興銀行總行審查部經
    辦乙○○所製作之授信案件報核表「授信風險及審查部初審
    意見」欄中載明「借戶集團旗下9家關係企業除九八行批發
    及大亞百繳息正常外，餘履約繳息均不正常，於88年1月20
    日已欠信託部利息2505萬元」等語，竟仍通過A11貸案、A11
    -1展期案、A11-2降息免收案，有違背其等職務之行為云云
    。然查：
  A.按中興銀行授信業務規則第17條、第23條及第148條固有「
    授信戶如有下列情形之一者均不准或應即停止其授信，縱經
    審核核定認可亦不得撥貸：授信用途不正當或有投機性質
    者，授信用途不實及不接受本行輔導者，授信戶信用貶
    落或授信可能變成呆滯者，授信戶違反與本行所簽訂契據
    之任何條款者。」、「授信逾期清償或本行認其無清償能力
    者，應即進行催討，並伺機對借保人財產採取保全程序。對
    逾期授信之處理，應依照『不良授信債權處理準則』及相關
    規定為之。」、「授信戶有下列情形之一發生時，其授信即
    為或視為逾期：任何一宗債務不按期還本付息時，惟已依
    約展期者不在此限，經票據交換所列為拒絕往來者，授
    信戶之財產經法院強制執行者，停業清理財產、進行重整
    或破產程序者，毀損或減少擔保物之價值者，因死亡而
    繼承人聲明限定或拋棄繼承者，刑事或行政上之強制處分
    其財產被沒收、沒入或徵收者，有違約情事者。」之規定
    ，又中興銀行經常性週轉資金貸款作業要點第2條亦規定「
    貸款對象：以信用正常，業務、財務良好，徵信資料完整之
    客戶為對象」。
  B.然查諸卷內資料，並無顯示貸款申請人環亞大飯店公司於86
    年至88年間A11貸案、A11-1展期案（A11-2降息、免收違約
    金並非授信行為本身，而係其附帶措施，並無適用本條之餘
    地，先予敘明）申請當時有何授信用途不正當或有投機性質
    、授信用途不實及不接受輔導、授信戶違反所簽訂契據之任
    何條款之情形，起訴書亦僅認環亞大飯店公司當時之擔保品
    不足、財務結構不佳、曾有欠繳利息等情形，未曾主張或舉
    證環亞大飯店公司授信用途不正當、有投機性質、授信用途
    不實及不接受輔導之事實，故環亞大飯店公司是否有授信戶
    信用貶落或授信可能變成呆滯之情形，即為本件貸案是否違
    反中興銀行授信業務規則第17條之關鍵。
I. 本件A11貸案部分，由卷附授信批覆書及授信報告之記載可
    知，本件A11貸案3億2000萬元係由1億5000萬元短期不動產
    擔保放款，及1億7000萬元短期純信用放款構成。其中短期
    不動產放款部分，中興銀行徵本件連帶保證人李天國所有之
    臺北市○○○路○段50號10樓（即亞洲廣場）之建物、土地
    設定第一順位抵押權之方式以為擔保，並追加設定同址9樓
    之建物、土地餘額（該層建物、土地業已由環亞大飯店公司
    於83年6月4日設定抵押，向中興銀行借款3億6000萬元，即
    A10貸案）作為本貸案之擔保。中興銀行於86年5月10日鑑價
    之結果，上開不動產之總值為2億0440萬9219元，放款值共
    為1億6884萬9650元，然依時價每坪36萬元鑑估七成，其放
    款值則為1億5571萬8360元，故取其較低之後者為本件放款
    標準。另該擔保品係位於臺北車站前之亞洲廣場大樓，旁為
    新光摩天大樓，區位○地段頗佳，該棟大樓第9層亦為借戶
    提供給中興銀行設定抵押權之擔保品，該擔保品設定金額為
    4億3200萬元，當初撥貸金額為3億6000萬元，本件申貸時之
    餘額為3億2464萬2000元，該二層為挑空設計，其中9樓為87
    8坪，10樓為617坪，二層樓實際應合併使用（見證據卷一第
    322-324頁、第282-283頁）。此外，復徵有方銘卿、李天國
    、鄭周敏為連帶保證人，屬具有十足擔保之授信案件。另短
    期純信用放款部分，除徵方銘卿、李天國、鄭周敏為連帶保
    證人外，復以上開李天國所有之臺北市○○○路○段50號10
    樓、9樓之建物、土地之擔保餘值作為加強擔保，其中臺北
    市○○○路○段50號10樓不動產之鑑價總值為2億0440萬921
    9元，放款1億5000萬元已如上述，亦即其擔保餘額為5440萬
    9219元，另臺北市○○○路○段50號9樓於83年5月4日中興
    銀行鑑價時，其總值為3億3173萬8061元，亦有中興銀行總
    行授信批覆書1份附卷可按（見證據卷一第273-274頁），依
    授信報告之記載，本件貸案申請之際，A10貸案之餘額為3億
    2464萬2000元（見證據卷一第323頁），亦即其擔保餘額為
    709萬6061元，兩者合計6150萬5280元。又本件連帶保證人
    鄭周敏當時之投資事業甚多，財力殷實，知名度高，對債權
    有一定之保障，其當時財產淨值為7032萬元，均無逾期授信
    之記錄，而環亞大飯店本身之資產淨值則為17億5000萬元等
    情，亦據卷附授信批覆書及授信報告記載明確（見證據卷一
    第323頁、第282頁、第285頁），以環亞大飯店公司所提出
    之擔保物價值、申貸戶本身及連帶保證人之資力與本件A11
    貸案之貸款額度相較，尚難認本件貸案申請授信時，被告等
    由申請資料得以知悉該次授信變成呆滯之可能性已達不得授
    信之地步，或授信戶信用貶落之程度已屆無可貸性之空間。
    另中興銀行信託部經辦人員吳行雄於86年5月10日所製作環
    亞大飯店公司之徵信報告中，其「財務比率分析」欄雖記載
    「環亞大飯店公司85年度之負債比率較過去二年增加，係因
    銀行貸款偏高以致負債比率偏高，而其流動及速動較率較同
    業偏低，改善其短期償債能力，又該公司85年度之各項經營
    能力分析指標比率呈現比同業偏低之現象，應加強其本業之
    經營效能」等評語，然均屬對於該公司現有財務狀況之評語
    、建議，並無任何顯示環亞大飯店公司信用大幅貶落以致難
    以授信之訊息，況該欄之評述除此負面用語外，尚有「惟其
    近期內客房、餐飲、精品店等裝潢，待更新規劃完成後，應
    可使營運大幅成長」之正面展望，益難認定本件貸案權無授
    信之可能性。故尚不得僅以公訴人提出之上開證據，認定
    本件A11貸案有違反中興銀行授信業務規則第17條規定之情
    形。
II. 又本件A11-1展期案部分，由卷附授信批覆書之記載可知，
    本件亦係以本件連帶保證人李天國所有之臺北市○○○路○
    段50號10樓建物、土地設定第一順位抵押權之方式以為擔保
    ，並追加設定同址9樓之建物、土地餘額作為貸案之加強擔
    保定第一順位抵押權之方式以為擔保及加強擔保，另本件係
    徵當時環亞大飯店之負責人莊富原、鄭周敏為連帶保證人，
    另其85年、86年、87年1至11月份之營業收入分別為10億
    0993萬元、12億2142萬元、9億5511萬元，淨值比率分別為
    25.24％、22.89％、25.21％（見證據卷一第295-296頁），
    是環亞大飯店公司所提供之債權擔保條件未見減少，其營業
    收入部分，亦無巨幅下滑之跡象，且其財務結構已有所改善
    ，又中興銀行信託部承辦人員吳行雄雖於88年6月29日所製
    作之徵信報告中記載「環亞大飯店公司之財務結構不理想，
    短期償債能力弱，經營能力待加強，獲利仍弱」等語、中興
    銀行總行審查部經辦乙○○所製作之授信案件報核表「授信
    風險及審查部初審意見」欄中復載明「借戶集團旗下9家關
    係企業除九八行批發及大亞百繳息正常外，餘履約繳息均不
    正常，於88年1月20日已欠信託部利息2505萬元」等語，然
    吳行雄之上開評價無關乎本件貸案之信用狀況，而乙○○所
    註明之事實僅述及環亞大飯店公司繳息不正常之狀況，然中
    興銀行授信業務規則第17條「授信可能變成呆滯」之意旨應
    為「當授信變成呆滯之可能性大到一定程度時」，始得適用
    該條「均不准或應即停止其授信，縱經審核核定認可亦不得
    撥貸」之效果，從而在此商業判斷餘地之空間內，何種情形
    下始應認為該當於「授信可能變成呆滯」，當應尊重授信決
    策者之決定，另「授信戶信用貶落」之要件亦然等情，業經
    本院詳細說明如上（見A4貸案之形式審查部分B.），本件貸
    案固有上開負面因素存在，然此貸案變成呆滯之可能性，是
    否大到足以超出當時之中興銀行所能承受之風險界限，尚難
    僅以乙○○所揭示之上開缺失即逕斷定之，容有授信決策人
    員審酌之空間，不能遽以認定通過授信之決定違反前揭條文
    之規定。查本件貸款既已經申請人提供上述人保及物保，另
    其資金用途、還款來源、授信透視（詳見下述實質審查部分
    ）等面向，亦無證據顯現其授信呆滯之風險確已達到不得授
    信之程度，而無任何可貸放之空間，於銀行授信實務上，並
    非絕對不得通過之案件，故尚難以公訴人提出之證據，認定
    本件貸案有違反中興銀行授信業務規則第17條規定之情形。
  C.又按中興銀行授信業務規則第148條第1款前段固有「授信戶
    有下列情形之一發生時，其授信即為或視為逾期：任何一
    宗債務不按期還本付息時」之規定，而同規則第23條亦規定
    ：「授信逾期清償或本行認其無清償能力者，應即進行催討
    ，並伺機對借保人財產採取保全程序。對逾期授信之處理，
    應依照『不良授信債權處理準則』及相關規定為之」，而中
    興銀行信託部於87年12月29日以催告函催告環亞大飯店公司
    繳納欠息，及於87年12月至88年6月間製作列管授信案報告
    表、簽呈陳報總行有關環亞大飯店滯繳利息之事，總行審查
    部亦曾於88年1月26日製作授信戶覆審表記載「環亞大飯店
    公司繳息延遲，請密切追蹤，加強債權之確保」，均提及環
    大公司出現欠繳利息之現象（見證據卷一第286-287頁、第
    290頁），然所謂「授信逾期清償」，應係指貸款屆期無法
    償還本金、利息而言，已如上述（見A3貸案之形式審查C.）
    ，中興銀行授信業務規則第148條第1款後段復有「惟已依約
    展期者不在此限」之但書規定，而中興銀行先於88年7月2日
    經中興銀行第3屆第48次常董會通過准予展期等情已如上述
    （見A11-1展期案），顯然本件貸案已因本金之授信期間之
    展期，符合中興銀行授信業務規則第148條第1款後段規定，
    無依同規則第23條「應即進行催討，並伺機對借保人財產採
    取保全程序」方式處理之必要。公訴人認被告等人未將原授
    信案視為逾期，立即進行催討及保全程序，違反中興銀行授
    信業務規則第23條、第148條之規定云云，顯有誤解。
  D.又中興銀行經常性週轉資金貸款作業要點第2條雖規定「貸
    款對象：以信用正常，業務、財務良好，徵信資料完整之客
    戶為對象」，然其所謂「正常」、「良好」、「完整」均屬
    不確定法律概念，並無一客觀具體標準，亦非絕對二分法，
    如何之信用狀態始稱正常？如何之業務標準、財務結構良好
    始稱良好？如何程度之徵信資料始稱完整？均因各人經歷、
    學識、膽識、現實經濟社會條件及經營理念而有所落差，依
    本院前述之商業判斷餘地原則，若其決定得以被不確定法律
    概念所涵蓋，即可被認為合法。中興銀行信託部經辦人員吳
    行雄於86年5月10日所製作環亞大飯店公司之徵信報告中，
    其「財務比率分析」欄雖記載「環亞大飯店公司85年度之負
    債比率較過去二年增加，係因銀行貸款偏高以致負債比率偏
    高，而其流動及速動較率較同業偏低，改善其短期償債能力
    ，又該公司85年度之各項經營能力分析指標比率呈現比同業
    偏低之現象，應加強其本業之經營效能」等評語，然均屬對
    於該公司現有財務狀況之評語、建議，並無任何顯示環亞大
    飯店公司信用大幅貶落以致難以授信之訊息，況該欄之評述
    除此負面用語外，尚有「惟其近期內客房、餐飲、精品店等
    裝潢，待更新規劃完成後，應可使營運大幅成長」之正面展
    望，是該公司之信用並非到達不得予以任何授信，其業務、
    財務狀況亦非顯然已達敗壞之程度，其徵信資料仍屬完整等
    情業如前所述，自難認完全不符中興銀行經常性週轉資金貸
    款作業要點第2條之規定。公訴人認中興銀行通過A11貸案有
    違上開規定云云（見起訴書第24頁），並非可採。
  E.又中興銀行授信業務逾期違約金減免辦法第5條第1項規定「
    合於下列情形之一者，得依違約金減免權限核定減免：一、
    借款本金雖已到期，但借戶已在到期日前相當時日提出續約
    或展期之申請者；二、因不可歸責客戶之原因，致未能辦理
    續約或展期手續者；三、客戶遭遇人力不可抗拒之重大災變
    ，其損失程度足以影響履行債務，且逾期未滿三個月者；四
    、存款實績對借款金額之比率在10％以上之優良客戶；五、
    逾期催收戶經和解或由保證人代償而以減免違約金為償還本
    息之條件者；六、其他特殊情形可以減免。」本件A11貸案
    係於88年7月2日由中興銀行第3屆第48次常董會通過展期2年
    業如上述，因此環亞大飯店公司之A11貸案借款已經展期，
    自符合中興銀行授信業務逾期違約金減免辦法第5條第1項第
    1款之規定。公訴人以被告簡萬三、黃榮進受理及參與核准
    環亞大飯店公司免收違約金之申請案，有違背其任務之行為
    云云，容屬無據。
  貸案之實質審查：
    綜上所述，尚難遽認中興銀行就所通過之環亞大飯店公司
    A11貸案、A11-1展期案，其程序有何違反起訴書所列中興銀
    行所頒佈之各種授信業務相關規章情事。另公訴人亦未舉證
    被告甲○○、金桐林、簡萬三、林竹雄、莊俊達、黃榮進、
    劉世陽等人於授信及撥款程序中，有何違反銀行授信法律（
    如同一關係人、利害關係人貸款條件、額度之限制）、主管
    機關令函規定之情事，因此環亞大飯店公司申請A11貸案、
    A11-1展期案之核准、貸放決定，是否有違背中興銀行委託
    予被告等人之任務而該當於刑法背信罪，當視該貸款案、展
    期案在實質上是否屬於無可貸性，而被告等人仍基於背信故
    意以及為自己或第三人之利益或損害本人利益之不法意圖，
    違背其任務，濫用其授信、核貸之權利而損害中興銀行之財
    產或其他利益而定。關於可貸性之存否，爰依上揭5P原則所
    示之各點，就本件貸案加以分析之。
  A.A11貸款案部分：
    本案之借款戶環亞大飯店公司係於66年12月間成立，當時之
    資本額為5億元，嗣增資為12億5000萬元，本案申請時負責
    人為方銘卿，其主要營業項目為客房出租、附設餐廳、咖啡
    廳、酒吧間、國際會議廳及觀光旅館業務，又該公司83年、
    84年及85年之營業收入分別為2億8269萬元、9057萬元、957
    萬元，稅前損益則為3億0146萬元、1億1390萬元、728萬元
    ，其公司淨值比率於83-85年分別為30.51％、31.76％、20.
    61％，本件借款用途為更新現有硬體設備以提升服務品質與
    水準，針對該飯店大樓10樓、11樓、12樓、14樓之客房計32
    0間進行重新裝修及維護，另對餐廳及1樓環亞世界精品廣場
    等部分作重新裝修及整建經營，並將以營業收入及折舊準備
    作為繳息來源等情，有中興銀行永吉分行授信報告2份、中
    興銀行授信批覆書1份附卷可參（見A2卷第54-59頁），其債
    權保證方面，由本件連帶保證人李天國所有之臺北市○○○
    路○段50號10樓之建物、土地設定第一順位抵押權之方式以
    為擔保，並追加設定同址9樓之建物、土地餘額作為本貸案
    之加強擔保。中興銀行於86年5月10日鑑價之結果，上開不
    動產之總值為2億0440萬9219元，放款值共為1億6884萬9650
    元，然依時價每坪36萬元鑑估七成，其放款值則為1億5571
    萬8360元，故取其較低之後者為本件放款標準。另該擔保品
    係位於臺北車站前之亞洲廣場大樓，旁為新光摩天大樓，區
    位○地段頗佳，該棟大樓第9層亦為借戶提供給中興銀行設
    定抵押權之擔保品，該擔保品設定金額為4億3200萬元，當
    初撥貸金額為3億6000萬元，本件申貸時之餘額為3億24 64
    萬2000元，該二層為挑空設計，其中9樓為878坪，10樓為
    617坪，二層樓實際應合併使用，此外，復徵有方銘卿、李
    天國、鄭周敏為連帶保證人，其中鄭周敏當時之投資事業甚
    多，財力殷實，知名度高，對債權有一定之保障，其當時財
    產淨值為7032萬元，均無逾期授信之記錄，而環亞大飯店本
    身之資產淨值則為17億5000萬元等情，亦據卷附授信批覆書
    及授信報告記載明確（見證據卷一第323頁、第282頁、第
    285頁），而該授信報告復載明：「從授信戶過去5年之營收
    表現來看，均維持在8億至10億間，營收尚稱穩定，若能控
    制成本及各項費用，則純益亦能維持一定水準.... 」（見A
    2卷第58頁），是本案借貸戶財務結構雖非甚佳，然並非惡
    劣，而本件資金用途尚屬正當，債權保障條件相當，借款戶
    之資力、信用尚可，還款來源亦不缺乏，在授信5P原則所揭
    示之各種考慮因素中（即借款戶、資金用途、還款來源、債
    權保障、授信透視）所顯現之貸款條件均屬正向，衡其借款
    戶之整體條件，並非絕對無可貸性，因此中興銀行通過A11
    貸案之決定，並未逾越一般銀行審查貸款授信之合法權限空
    間。公訴人雖謂中興銀行信託部經辦人員吳行雄於86年5月
    10日所製作環亞大飯店公司之徵信報告中，其「財務比率分
    析」欄雖記載「環亞大飯店公司85年度之負債比率較過去二
    年增加，係因銀行貸款偏高以致負債比率偏高，而其流動及
    速動較率較同業偏低，改善其短期償債能力，又該公司85年
    度之各項經營能力分析指標比率呈現比同業偏低之現象，應
    加強其本業之經營效能」等評語，然卻忽略其於同一欄位亦
    提及環亞大飯店公司「惟其近期內客房、餐飲、精品店等裝
    潢，待更新規劃完成後，應可使營運大幅成長」之正面評價
    （見證據卷一第280頁），若僅以此評斷被告等人於該次授
    信決策過程中，主觀上具有損害中興銀行利益之意圖，而故
    意為違背任務之行為云云，尚非稱公允。因此公訴人認被告
    甲○○、金桐林、簡萬三、林竹雄、莊俊達、黃榮進等人在
    本件貸款案之授信過程中之所為，有共同違背中興銀行所委
    託任務之行為云云，並非可採。
  B.A11-1展期案部分：
    經查，本件展期案之資金用途、債權保障與上開A11貸案均
    為相同，又該公司85年、86年、87年1至11月份之營業收入
    分別為10億0993萬元、12億2142萬元、9億5511萬元，淨值
    比率分別為25.24％、22.89％、25.21％，有中興銀行總行
    授信批覆書1份可稽（見證據卷一第295-296頁），中興銀行
    永吉分行製作之本件展期案徵信報告亦記載，環亞大飯店公
    司85-87年度營收為10億1000萬元、12億2000萬元、10億500
    0萬元（見A2卷第64頁），是環亞大飯店公司所提供之債權
    擔保條件未見減少，其營業收入部分，亦無巨幅下滑之跡象
    ，且其財務結構已有所改善。又依上開徵信報告，環亞大飯
    店公司87年實收資本額為16億7500萬元，故環亞大飯店公司
    之資力、信用狀態尚屬平穩。又亞洲金融風暴於86年間逐漸
    成形後，我國至遲於87年間即遭受嚴重波及，當時之行政院
    院長並裁示金融機構應將屆期債務予以展延，對於出現經營
    困難，產生財務危機之企業，有關機關應有效因應，本於職
    權採取快速有力之行動妥適處理，包括得技術輔導、債務展
    期、原有額度之動用、逾期放款之歸類、退票記錄之註銷等
    ，並將維護金融、經濟穩定、生產正常運作列為政府之首要
    責任，又當時銀行業務主管機關財政部復於87年11月7日以
    台財融字第87755370號函將「金融機構應將屆期債務在展延
    六個月」之行政院長裁示意旨函請各金融機關配合辦理，且
    同意「如依規定原應列報逾期放款者，於展延期間得不與列
    報。」等情，業如前所述（見A1-1展期案之實質審查部分B.
    ），衡以行政院、財政部為穩定金融，甚至明示祭出前述跳
    脫常軌之手段，可見當時經濟情勢之險峻。在此情況下，中
    興銀行若僅因環亞大飯店公司獲利下滑等在經濟不景氣大環
    境下常見之負面現象，遽予拒絕展期，除將造成股市動盪，
    招致輿論抨擊銀行雨天收傘、抽銀根外，尚有因與主管機關
    穩定金融情勢之政策目標未符，受政府部門行政指導或其他
    形式壓力之可能，因此中興銀行透過容許環亞大飯店公司展
    期之符合中興銀行內部規章之替代方式處理，在授信5P原則
    所揭示之各面向（即借款戶、資金用途、還款來源、債權保
    障、授信透視）均非絕對無繼續授信空間之情形下，被告甲
    ○○、金桐林、簡萬三、劉世陽、黃榮進等人參與中興銀行
    通過A11-1展期案之授信程序，並無何違背任務之行為。
（10）A12貸案部分：
  貸案之形式審查：
    起訴書雖認中興銀行於88年7月2日經中興銀行第3屆第48次
    常董會通過環亞大飯店公司申請增貸經常性週轉資金貸款
    2505萬元，有違中興銀行經常性週轉資金貸款作業要點第2
    條、中興銀行授信業務規則第17條、第23條及第148條等規
    定，且無視於中興銀行信託部經辦人員吳行雄於88年6月29
    日所製作之徵信報告記載「環亞大飯店公司之財務結構不理
    想，短期償債能力弱，經營能力待加強，獲利仍弱」等語、
    中興銀行總行審查部經辦乙○○所製作之授信案件報核表「
    授信風險及審查部初審意見」欄中載明「借戶集團旗下9家
    關係企業除九八行批發及大亞百繳息正常外，餘履約繳息均
    不正常，於88年1月20日已欠信託部利息2505萬元」等語，
    竟仍通過A12貸案，有違背其等職務之行為云云。然查：
  A.按中興銀行授信業務規則第17條、第23條及第148條固有「
    授信戶如有下列情形之一者均不准或應即停止其授信，縱經
    審核核定認可亦不得撥貸：授信用途不正當或有投機性質
    者，授信用途不實及不接受本行輔導者，授信戶信用貶
    落或授信可能變成呆滯者，授信戶違反與本行所簽訂契據
    之任何條款者。」、「授信逾期清償或本行認其無清償能力
    者，應即進行催討，並伺機對借保人財產採取保全程序。對
    逾期授信之處理，應依照『不良授信債權處理準則』及相關
    規定為之。」、「授信戶有下列情形之一發生時，其授信即
    為或視為逾期：任何一宗債務不按期還本付息時，惟已依
    約展期者不在此限，經票據交換所列為拒絕往來者，授
    信戶之財產經法院強制執行者，停業清理財產、進行重整
    或破產程序者，毀損或減少擔保物之價值者，因死亡而
    繼承人聲明限定或拋棄繼承者，刑事或行政上之強制處分
    其財產被沒收、沒入或徵收者，有違約情事者。」之規定
    ，又中興銀行經常性週轉資金貸款作業要點第2條亦規定「
    貸款對象：以信用正常，業務、財務良好，徵信資料完整之
    客戶為對象」。
  B.然查諸卷內資料，並無顯示貸款申請人環亞大飯店公司於88
    年6月間間A12貸案申請當時有何授信用途不正當或有投機性
    質、授信用途不實及不接受輔導、授信戶違反所簽訂契據之
    任何條款之情形，起訴書亦僅認環亞大飯店公司當時之擔保
    品不足、財務結構不佳、曾有欠繳利息等情形，未曾主張或
    舉證環亞大飯店公司授信用途不正當、有投機性質、授信用
    途不實及不接受輔導之事實，故環亞大飯店公司是否有授信
    戶信用貶落或授信可能變成呆滯之情形，即為本件貸案是否
    違反中興銀行授信業務規則第17條之關鍵。惟由卷附授信批
    覆書之記載可知，本件係以本件連帶保證人李天國所有之臺
    北市○○○路○段50號10樓建物、土地設定第一順位抵押權
    之方式以為擔保，並追加設定同址9樓之建物、土地餘額作
    為貸案之加強擔保定第一順位抵押權之方式以為擔保及加強
    擔保，另本件係徵當時環亞大飯店之負責人莊富原、鄭周敏
    為連帶保證人，另其85年、86年、87年1至11月份之營業收
    入分別為10億0993萬元、12億2142萬元、9億5511萬元，淨
    值比率分別為25.24％、22.89％、25.21％（見證據卷一第
    295-296頁），是環亞大飯店公司之營業收入部分，亦無巨
    幅下滑之跡象，且其財務結構已有所改善，所提供之債權擔
    保條件雖與A11相同，並未增加，然因本件貸案金額較少，
    且其用途係用以償還欠息，亦即其相當於將原貸案之利息債
    權到期日往後挪移，並對利息債權收取複利，實際上並未將
    本件貸案款項撥交環亞大飯店公司使用，而係直接充抵該公
    司於中興銀行之債務，相當於負債間科目的轉換，此種性質
    貸案之風險變化自較低微（參見羅際棠著，銀行授信與經營
    88年8月再版二刷，第9頁），縱借戶信用因有異常紀錄而略
    降低，只要能依公司規模、經營情況等因素，得出確信該公
    司仍有繼續經營之意願及相當可能性，即應屬有足夠之信用
    擔保此筆性質特殊之貸款。而觀之環亞大飯店公司當時資本
    、淨值仍屬龐大，營業收入亦屬正常之情況下，依本院前揭
    說明（見A4貸案之形式審查部分B.），中興銀行授信業務規
    則第17條「授信可能變成呆滯」之意旨應為「當授信變成呆
    滯之可能性大到一定程度時」，始得適用該條「均不准或應
    即停止其授信，縱經審核核定認可亦不得撥貸」之效果，從
    而在此商業判斷餘地之空間內，何種情形下始應認為該當於
    「授信可能變成呆滯」，當應尊重授信決策者之決定，另「
    授信戶信用貶落」之要件亦然，
    本件貸案固有一定之負面因素存在，然此貸案變成呆滯之可
    能性、授信戶信用貶落之程度是否均大到足以超出當時之中
    興銀行所能承受之風險界限，容有授信決策人員審酌之空間
    ，不能遽以認定通過授信之決定違反前揭條文之規定。
    本件既難認定上開風險確已達到不得授信之程度，而無任何
    可貸放之空間，於銀行授信實務上，並非絕對不得通過之案
    件，故尚難以公訴人提出之證據，認定本件貸案有違反中興
    銀行授信業務規則第17條規定之情形。
  C.又按中興銀行授信業務規則第148條第1款前段固有「授信戶
    有下列情形之一發生時，其授信即為或視為逾期：任何一
    宗債務不按期還本付息時」之規定，而同規則第23條亦規定
    ：「授信逾期清償或本行認其無清償能力者，應即進行催討
    ，並伺機對借保人財產採取保全程序。對逾期授信之處理，
    應依照『不良授信債權處理準則』及相關規定為之」，而中
    興銀行信託部於87年12月29日以催告函催告環亞大飯店公司
    繳納欠息，及於87年12月至88年6月間製作列管授信案報告
    表、簽呈陳報總行有關環亞大飯店滯繳利息之事，總行審查
    部亦曾於88年1月26日製作授信戶覆審表記載「環亞大飯店
    公司繳息延遲，請密切追蹤，加強債權之確保」，均提及環
    大公司出現欠繳利息之現象（見證據卷一第286-287頁、第
    290頁），然所謂「授信逾期清償」，應係指貸款屆期無法
    償還本金、利息而言，已如上述（見A3貸案之形式審查C.）
    ，中興銀行授信業務規則第148條第1款後段復有「惟已依約
    展期者不在此限」之但書規定，而中興銀行先於88年7月2日
    經中興銀行第3屆第48次常董會通過准予展期等情已如上述
    （見A11-1展期案），顯然本件貸案已因本金之授信期間之
    展期，符合中興銀行授信業務規則第148條第1款後段規定，
    無依同規則第23條「應即進行催討，並伺機對借保人財產採
    取保全程序」方式處理之必要。公訴人認被告等人未將原授
    信案視為逾期，立即進行催討及保全程序，違反中興銀行授
    信業務規則第23條、第148條之規定云云，顯有誤解。
  D.又中興銀行經常性週轉資金貸款作業要點第2條雖規定「貸
    款對象：以信用正常，業務、財務良好，徵信資料完整之客
    戶為對象」，然其所謂「正常」、「良好」、「完整」均屬
    不確定法律概念，並無一客觀具體標準，亦非絕對二分法，
    如何之信用狀態始稱正常？如何之業務標準、財務結構良好
    始稱良好？如何程度之徵信資料始稱完整？均因各人經歷、
    學識、膽識、現實經濟社會條件及經營理念而有所落差，依
    本院前述之商業判斷餘地原則，若其決定得以被不確定法律
    概念所涵蓋，即可被認為合法。本件貸款戶環亞大飯店公司
    A12貸案之徵信報告中雖有「財務結構不理想，短期償債能
    力若，經營能力待加強及獲利能力弱」等部分負面評價，惟
    其85年、86年、87年1至11月份之營業收入分別為10億0993
    萬元、12億2142萬元、9億5511萬元，淨值比率分別為25.24
    ％、22.89％、25.21％已如上述（見證據卷一第295-296頁
    ），是環亞大飯店公司之營業收入部分，亦無巨幅下滑之跡
    象，且其財務結構已有所改善，該公司之信用並非到達不得
    予以任何授信，其業務、財務狀況亦非顯然已達敗壞之程度
    ，其徵信資料仍屬完整，自難認完全不符中興銀行經常性週
    轉資金貸款作業要點第2條之規定。公訴人認中興銀行通過
    A12貸案有違上開規定云云，並非可採。
  貸案之實質審查：
    綜上所述，尚難遽認中興銀行就所通過之環亞大飯店公司A1
    2貸案，其程序有何違反起訴書所列中興銀行所頒佈之各種
    授信業務相關規章情事。另公訴人亦未舉證被告甲○○、金
    桐林、簡萬三、黃榮進、林竹雄、莊俊達等人於授信及撥款
    程序中，有何違反銀行授信法律（如同一關係人、利害關係
    人貸款條件、額度之限制）、主管機關令函規定之情事，因
    此環亞大飯店公司申請A12貸案之核准、貸放決定，是否有
    違背中興銀行委託予被告等人之任務而該當於刑法背信罪，
    當視該貸款案、展期案在實質上是否屬於無可貸性，而被告
    等人仍基於背信故意以及為自己或第三人之利益或損害本人
    利益之不法意圖，違背其任務，濫用其授信、核貸之權利而
    損害中興銀行之財產或其他利益而定。關於可貸性之存否，
    爰依上揭5P原則所示之各點，就本件貸案加以分析之。本案
    之借款戶環亞大飯店公司係於66年12月間成立，當時之資本
    額為5億元，嗣增資為12億5000萬元，截至87年為止，其實
    收資本額為16億7500萬元，其主要營業項目為客房出租、附
    設餐廳、咖啡廳、酒吧間、國際會議廳及觀光旅館業務，又
    該公司85年、86年、87年1至11月份之營業收入分別為10億
    0993萬元、12億2142萬元、9億5511萬元，淨值比率分別為
    25.24％、22.89％、25.21％等情，有前揭中興銀行總行授
    信批覆書、中興銀行永吉分行授信報告各1份附卷可稽（見
    證據卷一第295-296頁、A2卷第54-55頁），本件借款用途為
    償還環亞大飯店公司對於中興銀行之欠息等情，亦為公訴人
    所不爭執（見起訴書第25頁），其債權保證方面，除徵莊富
    原、鄭周敏作為連帶保證人外，復由李天國其工所有之臺北
    市○○○路○段50號9樓、10樓之建物、土地設定第一順位
    抵押權之方式以為加強擔保。其中鄭周敏當時之資產淨值尚
    有7032萬元，莊富原之資產淨值則為570萬元，亦據卷附授
    信批覆書及授信報告記載明確（見證據卷一第295頁），對
    債權保障均有相當程度之效果。授信戶過去3年之營收表現
    來看，均維持在10億至12億間，營收尚稱穩定，其財務結構
    雖非甚佳，然並非惡劣，而本件資金用途尚屬正當，債權保
    障條件相當，借款戶之資力、信用尚可，還款來源亦不缺乏
    ，在授信5P原則所揭示之各種考慮因素中（即借款戶、資金
    用途、還款來源、債權保障、授信透視）並衡其借款戶之整
    體條件，並非絕對無可貸性，因此中興銀行通過A12貸案之
    決定，並未逾越一般銀行審查貸款授信之合法權限空間。被
    告甲○○、金桐林、簡萬三、林竹雄、莊俊達、黃榮進等人
    參與中興銀行通過A12貸案之授信程序，並無何違背任務之
    行為。
（11）A13貸案、A13-1展期案部分：
  貸案之形式審查：
    起訴書雖認中興銀行於86年7月28日經中興銀行第2屆第86次
    常董會通過環大公司申請經常性週轉資金貸款2億5000萬元
    （其中2億2000萬元為中期擔保放款，3000萬元為中期放款
    ），並於環大公司88年9月間申請將餘額1億4087萬元展期2
    年時，由被告黃榮進送請總行，嗣於88年10月8日經中興銀
    行第3屆第62次常董會通過，有違中興銀行經常性週轉資金
    貸款作業要點第2條、中興銀行授信業務規則第17條、第23
    條及第148條等規定，且無視中興銀行信託部經辦人員吳行
    雄於86年7月17日所製作對環大公司之徵信報告中「財務比
    率分析」欄「環大公司之自有資金稍嫌不足，負債比率偏高
    」，信用評等為83年46分 (E等)、84年46分（E等）、85年
    55分（D）、經辦員莊博仁於88年9月1日製作徵信報告「財
    務比率分析」欄中記載「環大公司之財務結構不佳，償債能
    力偏弱，經營能力待加強，獲利能力轉差」，信用評等為85
    年49分 (E等)、86年51分 (D等)、87年40分 (E等)，且於製
    作授信申請書時該附件記載「環大公司現金週轉較為緊俏，
    於金融機構88年7月份之聯徵查詢資料授信餘額為14億8162
    萬元，資產變現緩慢，負債繳息壓力甚大，繳息多屬延滯，
    短期內營運現況仍難改善」等警語，竟仍通過A13貸案、A13
    -1展期案，有違背其等職務之行為云云。然查：
  A.按中興銀行授信業務規則第17條、第23條及第148條固有「
    授信戶如有下列情形之一者均不准或應即停止其授信，縱經
    審核核定認可亦不得撥貸：授信用途不正當或有投機性質
    者，授信用途不實及不接受本行輔導者，授信戶信用貶
    落或授信可能變成呆滯者，授信戶違反與本行所簽訂契據
    之任何條款者。」、「授信逾期清償或本行認其無清償能力
    者，應即進行催討，並伺機對借保人財產採取保全程序。對
    逾期授信之處理，應依照『不良授信債權處理準則』及相關
    規定為之。」、「授信戶有下列情形之一發生時，其授信即
    為或視為逾期：任何一宗債務不按期還本付息時，惟已依
    約展期者不在此限，經票據交換所列為拒絕往來者，授
    信戶之財產經法院強制執行者，停業清理財產、進行重整
    或破產程序者，毀損或減少擔保物之價值者，因死亡而
    繼承人聲明限定或拋棄繼承者，刑事或行政上之強制處分
    其財產被沒收、沒入或徵收者，有違約情事者。」之規定
    ，又中興銀行經常性週轉資金貸款作業要點第2條亦規定「
    貸款對象：以信用正常，業務、財務良好，徵信資料完整之
    客戶為對象」。
  B.然查諸卷內資料，並無顯示貸款申請人環大公司於86年至88
    年間A13貸案、A13-1展期案申請當時有何授信用途不正當或
    有投機性質、授信用途不實及不接受輔導、授信戶違反所簽
    訂契據之任何條款之情形，起訴書亦僅認環大公司當時之擔
    保品不足、財務結構不佳、曾有欠繳利息等情形，未曾主張
    或舉證環大公司授信用途不正當、有投機性質、授信用途不
    實及不接受輔導之事實，故環大公司是否有授信戶信用貶落
    或授信可能變成呆滯之情形，即為本件貸案、展期案是否違
    反中興銀行授信業務規則第17條之關鍵。
I. A13貸案部分：
    由卷附授信批覆書及授信報告之記載可知，本件A13貸案2億
    5000萬元係由2億2000萬元中期不動產擔保放款，及3000萬
    元中期純信用放款構成。其中短期不動產放款部分，係徵環
    大公司所有之「敦化香榭」建案餘屋設定第一順位抵押權之
    方式以為擔保，包括1樓商場社戶、2至7樓住宅37戶，共計
    60戶，住宅部分每坪單價37萬元，商場部分每坪95萬元，總
    鑑估值2至7樓住宅部分為1億8395萬元，商場為1億7493萬元
    ，共計3億5888萬元，放款值以鑑估值7成計算，為2億5096
    萬元，此外，復徵有鄭周敏、鄭大川為連帶保證人，屬具有
    十足擔保之授信案件。另短期純信用放款部分，除徵鄭周敏
    、鄭大川為連帶保證人外，復為上開不動產抵押權所擔保之
    範圍，又本件連帶保證人鄭周敏為亞世集團總裁，當時之財
    產淨值為7032萬元，並無逾期授信之記錄，而環大公司之資
    產淨值則為1億8500萬元等情，亦據卷附中興銀行授信批覆
    書及授信報告記載明確（見證據卷二第6-9頁），以環大公
    司所提出之擔保物價值、申貸戶本身及連帶保證人之資力與
    本件A13貸案之貸款額度相較，尚難認本件貸案申請授信時
    ，被告等由申請資料得以知悉該次授信變成呆滯之可能性已
    達不得授信之地步，或授信戶信用貶落之程度已屆無可貸性
    之空間。另中興銀行信託部經辦人員吳行雄於86年7月17日
    所製作對環大公司之徵信報告中「財務比率分析」欄內雖有
    「環大公司之自有資金稍嫌不足，負債比率偏高」，信用評
    等為83年46分 (E等)、84年46分（E等）、85年55分（D）等
    記載，然均屬對於該公司現有財務狀況之評語、建議，並無
    任何顯示環大公司信用大幅貶落以致難以授信之訊息，且中
    興銀行授信業務程序之內控機制所定義之信用評等，應係供
    授信部門承作授信案訂定利率或費率之參考，與銀行得否承
    做授信無關等情，業經本院說明如上（見A1貸案及A1-1展延
    案之形式審查），況該欄之評述除此負面用語外，尚有「該
    公司原收入來源僅為客房收入及租金收入，現營業性質改變
    ，更推出敦化香謝建案，且該案於85年底完工，陸續交屋，
    致使85年經營獲利能力大幅改善」、「該公司經營與房地產
    景氣有相當關聯，日後持續於適當地點推案，能使該公司持
    續成長，長久經營。」之正面展望，益難認定本件貸案權無
    授信之可能性。故尚不得僅以公訴人提出之上開證據，認定
    本件A13貸案有違反中興銀行授信業務規則第17條規定之情
    形。
II. A13-1展期案部分：
    本件展期案之貸款餘額僅餘1億4087萬元，且係以臺北市○
    ○○路○段335巷21及23號等26戶，面積253.52坪之建物、臺
    北市○○區○○段一小段510、510-2、510-3，共425.2坪土
    地設定第一順位抵押權之方式以為擔保，上開不動產鑑價值
    為1億2262萬3000元，放款值為9196萬7000元，故就9100萬
    元部分為正擔保，另4987萬元部分則為加強擔保，復徵鄭大
    川、鄭周敏為連帶保證人，又該公司86年、87年、88年1至6
    月之營業收入分別為6億2017萬6000元、2億1054 萬7000元
    、3563萬7000元，稅前損益為1億2541萬4000元、負6528萬
    9000元、負5384萬4000元，淨值比率為17.27％、15.38％、
    13.84％等情，有中興銀行授信申請書、授信報告各1份在卷
    可參（見證據卷二第31-32頁、第34頁），是本件環大公司
    所提供之債權擔保條件較A13貸案時已有減少，營業收入衰
    退，財務結構略微惡化等情，應堪確認。然本件展期案申請
    之際景氣復甦力道仍弱，不動產市場低迷，業經前開授信報
    告敘述在卷（見證據卷二第34頁），因此營業收入衰退，亦
    屬當時業界之普遍現象，依本院就中興銀行授信業務規則第
    17條第3款如何適用之說明（見A4貸案之形式審查B.），其
    信用貶落之程度是否已達不得授信之地步，容有授信決策人
    員審酌之空間，不能遽以認定通過授信之決定違反前揭條文
    之規定。另中興銀行信託部經辦員莊博仁於88年9月1日製作
    徵信報告「財務比率分析」欄中記載「環大公司之財務結構
    不佳，償債能力偏弱，經營能力待加強，獲利能力轉差」，
    信用評等為85年49分 (E等)、86年51分 (D等)、87年40分
    (E等)，且於製作授信申請書時該附件記載「環大公司現金
    週轉較為緊俏，於金融機構88 年7月份之聯徵查詢資料授信
    餘額為14億8162萬元，資產變現緩慢，負債繳息壓力甚大，
    繳息多屬延滯，短期內營運現況仍難改善」等警語，然中興
    銀行授信業務程序之內控機制所定義之信用評等，應係供授
    信部門承作授信案訂定利率或費率之參考，與銀行得否承做
    授信無關等情，業經本院說明如上（見A1貸案及A1-1展延案
    之形式審查），且中興銀行授信業務規則第17條「授信可能
    變成呆滯」之意旨應為「當授信變成呆滯之可能性大到一定
    程度時」，始得適用該條「均不准或應即停止其授信，縱經
    審核核定認可亦不得撥貸」之效果，從而在此商業判斷餘地
    之空間內，何種情形下始應認為該當於「授信可能變成呆滯
    」，當應尊重授信決策者之決定等情，業經本院詳細說明如
    上（見A4 貸案之形式審查部分B.），本件貸案固有上開負
    面因素存在，然此貸案變成呆滯之可能性，是否大到足以超
    出當時之中興銀行所能承受之風險界限，其信用滑落之程度
    ，是否僅因出現逾期催收款即應停止授信，尚難僅以上開缺
    失即逕斷定之，容有授信決策人員審酌之空間，況中興銀行
    信託部承辦人員莊博仁於授信案件報核表同一欄位所表示之
    意見，雖認為「借戶短期內營運現況仍難改善」，然其結論
    亦係建議「為有利本行債權回收及扶持長久往來客戶，本案
    呈請總行核准辦理」等語（見證據卷二第34頁），因此中興
    銀行依此專業建議核准本件貸案，並未違反中興銀行授信業
    務規則第17條之規定。
  C.又按中興銀行授信業務規則第148條第1款前段固有「授信戶
    有下列情形之一發生時，其授信即為或視為逾期：任何一
    宗債務不按期還本付息時」之規定，而同規則第23條亦規定
    ：「授信逾期清償或本行認其無清償能力者，應即進行催討
    ，並伺機對借保人財產採取保全程序。對逾期授信之處理，
    應依照『不良授信債權處理準則』及相關規定為之」，惟查
    ：
I. A13貸案部分：
    中興銀行信託部雖曾於85年間貸放4億1950萬元予環大公司
    作為「敦化香謝」建案整建支出，惟該筆貸款業經陸續清償
    ，至本案申請時餘額為1億2773萬元等情，業經本件授信報
    告記載明確（見證據卷二第8頁），公訴人雖謂上開貸案業
    已到期，而環大公司並未按期還本付息云云，然並未提出關
    於該次貸款之授信期間、約定還款日期或環大公司積欠本息
    之記錄。又查諸本件貸案（A13）申請時中興銀行永吉分行
    於86年7月17日所製作之徵信報告中，並無任何環大公司不
    按期還本付息之訊息（見證據卷二第2-5頁），另依中興銀
    行授信批覆書之記載，環大公司於製表日（86年7月19 日）
    前，並無任何逾期授信記錄（見證據卷二第6頁），因此公
    訴人主張環大公司貸款期限到期卻尚有本金未繳清云云，即
    乏所據，本件A13貸案申請時既無中興銀行授信業務規則第
    148條之授信逾期情形，自無依同規則第23條「應即進行催
    討，並伺機對借保人財產採取保全程序」方式處理之必要。
II. A13-1展期案部分：
    中興銀行信託部經辦人員雖曾於授信報告中表示環大公司「
    目前繳款嚴重延滯」（見證據卷二第34頁），並於88年8月2
    3日製作簽呈陳報簡萬三及被告甲○○，然所謂「授信逾期
    清償」，應係指貸款屆期無法償還本金、利息而言，已如上
    述（見A3貸案之形式審查C.），中興銀行授信業務規則第14
    8條第1款後段復有「惟已依約展期者不在此限」之但書規定
    ，而中興銀行於上開A13貸案約定還款日到期前，先於88年1
    0月8日經中興銀行第3屆第62次常董會通過准予展期（見證
    據卷二第40頁，即本件展延案），顯然本件貸案已因本金之
    授信期間之展期，符合中興銀行授信業務規則第148條第1款
    後段規定，無依同規則第23條「應即進行催討，並伺機對借
    保人財產採取保全程序」方式處理之必要。公訴人認被告等
    人未將原授信案視為逾期，立即進行催討及保全程序，違反
    中興銀行授信業務規則第23條、第148條之規定云云，顯有
    誤解。
  D.又中興銀行經常性週轉資金貸款作業要點第2條雖規定「貸
    款對象：以信用正常，業務、財務良好，徵信資料完整之客
    戶為對象」，然其所謂「正常」、「良好」、「完整」均屬
    不確定法律概念，並無一客觀具體標準，亦非絕對二分法，
    如何之信用狀態始稱正常？如何之業務標準、財務結構良好
    始稱良好？如何程度之徵信資料始稱完整？均因各人經歷、
    學識、膽識、現實經濟社會條件及經營理念而有所落差，依
    本院前述之商業判斷餘地原則，若其決定得以被不確定法律
    概念所涵蓋，即可被認為合法。中興銀行信託部經辦人員吳
    行雄於於86年7月17日所製作對環大公司之徵信報告中「財
    務比率分析」欄內雖有「環大公司之自有資金稍嫌不足，負
    債比率偏高」，信用評等為83年46分 (E等)、84年46分（E
    等）、85年55分（D）等記載，然尚有「該公司原收入來源
    僅為客房收入及租金收入，現營業性質改變，更推出敦化香
    謝建案，且該案於85年底完工，陸續交屋，致使85年經營獲
    利能力大幅改善」、「該公司經營與房地產景氣有相當關聯
    ，日後持續於適當地點推案，能使該公司持續成長，長久經
    營。」之正面展望，是該公司之信用並非到達不得予以任何
    授信，其業務、財務狀況亦非顯然已達敗壞之程度，其徵信
    資料仍屬完整等情業如前所述，自難認完全不符中興銀行經
    常性週轉資金貸款作業要點第2條之規定。公訴人認中興銀
    行通過A13貸案有違上開規定云云（見起訴書第26頁），並
    非可採。
  貸案之實質審查：
    綜上所述，尚難遽認中興銀行就所通過之環大公司A13貸案
    ，其程序有何違反起訴書所列中興銀行所頒佈之各種授信業
    務相關規章情事。另公訴人亦未舉證被告甲○○、金桐林、
    簡萬三、林竹雄、莊俊達、黃榮進等人於授信及撥款程序中
    ，有何違反銀行授信法律（如同一關係人、利害關係人貸款
    條件、額度之限制）、主管機關令函規定之情事，因此環大
    公司申請A13貸案之核准、貸放決定，是否有違背中興銀行
    委託予被告等人之任務而該當於刑法背信罪，當視該貸款案
    、展期案在實質上是否屬於無可貸性，而被告等人仍基於背
    信故意以及為自己或第三人之利益或損害本人利益之不法意
    圖，違背其任務，濫用其授信、核貸之權利而損害中興銀行
    之財產或其他利益而定。關於可貸性之存否，爰依上揭5P原
    則所示之各點，就本件貸案加以分析之。
I. A13貸案部分：
    本案之借款戶環大公司係於67年8月間成立，本件貸案申請
    當時之資本額為1億8500萬元，負責人為鄭大川，實際經營
    者為鄭周敏家族，其主要營業項目為委託營造廠興建國民住
    宅出租出售業務、室內裝潢設計施工及有關材料之買賣、進
    出口、咖啡廳業務之經營。又該公司83年、84年及85年之營
    業收入分別為1571萬元、11萬元、6億4100萬元，稅前損益
    則為負4503萬元、負2700萬元、1億4290萬元，其公司淨值
    比率於83-85年分別為11.63％、10.27％、12.36％，公司負
    債比偏高，銀行短期借款逐漸遞增，且代售房屋因景氣影響
    ，買氣未回升下，去化較慢，影響其償債能力，但因其短期
    資金靈活調度，流動比率控制得宜，另因推案「敦化香榭」
    陸續交屋，營業收入增加，經營能力與獲利能力提高，停止
    虧損，有助於財務狀況改善，本件借款用途為清償該公司前
    向中興銀行貸款之餘款及營運週轉之需，並將以售屋收入作
    為還款來源等情，有中興銀行永吉分行授信報告、中興銀行
    授信批覆書各1份附卷可參（見證據卷二第6-9頁），其債權
    保證方面，由環大公司提供該公司所有之「敦化香榭」建案
    餘屋設定第一順位抵押權之方式以為擔保，包括1樓商場社
    戶、2至7樓住宅37戶，共計60戶，住宅部分每坪單價37萬元
    ，商場部分每坪95萬元，總鑑估值2至7樓住宅部分為1億839
    5萬元，商場為1億7493萬元，共計3億5888萬元，放款值以
    鑑估值7成計算，為2億5096萬元，經向永慶房屋詢價，當時
    銷售價為每坪38萬元至39萬元（住宅部分），故預定售價約
    為每坪37萬元尚屬合理，而商場部分以位處該地段，貸放值
    每坪約66萬元，且徵有亞世集團總裁鄭周敏、環大公司董事
    長鄭大川為連帶保證人，其風險尚可控制等情，亦據卷附授
    信報告記載明確（見證據卷二第8-10頁），是本案借貸戶財
    務結構雖非甚佳，然並非惡劣，且依數據觀之，有日趨好轉
    之現象，而本件資金用途尚屬正當，債權保障條件相當，借
    款戶之資力、信用尚可，還款來源亦不缺乏，在授信5P原則
    所揭示之各種考慮因素中（即借款戶、資金用途、還款來源
    、債權保障、授信透視）所顯現之貸款條件均屬正向，衡其
    借款戶之整體條件，並非絕對無可貸性，因此中興銀行通過
    A13貸案之決定，並未逾越一般銀行審查貸款授信之合法權
    限空間。公訴人雖謂中興銀行信託部經辦人員吳行雄於86
    年7月17日所製作對環大公司之徵信報告中「財務比率分析
    」欄內雖有「環大公司之自有資金稍嫌不足，負債比率偏高
    」等評語，然卻忽略其於同一欄位亦提及環大公司「原收入
    來源僅為客房收入及租金收入，現營業性質改變，更推出敦
    化香謝建案，且該案於85年底完工，陸續交屋，致使85年經
    營獲利能力大幅改善」、「該公司經營與房地產景氣有相當
    關聯，日後持續於適當地點推案，能使該公司持續成長，長
    久經營。」之正面展望，（見證據卷二第4頁），若僅以此
    評斷被告等人於該次授信決策過程中，主觀上具有損害中興
    銀行利益之意圖，而故意為違背任務之行為云云，尚非稱公
    允。因此公訴人認被告甲○○、金桐林、簡萬三、林竹雄、
    莊俊達、黃榮進等人在本件貸款案之授信過程中之所為，有
    共同違背中興銀行所委託任務之行為云云，並非可採。
 II.A13-1展期案部分：
    經查，本件展期案之貸款餘額為1億4087萬元，以臺北市○
    ○○路○段335巷21及23號等26戶，面積253.52坪之建物、臺
    北市○○區○○段一小段510、510-2、510-3，共425.2坪土
    地設定第一順位抵押權之方式以為擔保，上開不動產鑑價值
    為1億2262萬3000元，放款值為9196萬7000元，故就9100萬
    元部分為正擔保，另4987萬元部分則為加強擔保，復徵鄭大
    川、鄭周敏為連帶保證人，又該公司86年、87年、88年1至6
    月之營業收入分別為6億2017萬6000元、2億1054 萬7000元
    、3563萬7000元，稅前損益為1億2541萬4000元、負6528萬9
    000元、負5384萬4000元，淨值比率為17.27％、15.38％、1
    3.84％等情，有中興銀行授信申請書、授信報告各1份在卷
    可參（見證據卷二第31-32頁、第34頁），是本件環大公司
    所提供之債權擔保條件較A13貸案時已有減少，營業收入衰
    退，財務結構略微惡化等情，應堪確認，顯然本件借款戶條
    件、還款來源等面向均屬惡化，而債權保障之擔保品質亦不
    如往昔。然銀行之授信，行為既負一定之社會責任，並受政
    府政策動向之影響等情已如上述，且對於景氣翻轉之預測、
    借貸戶經營狀況改善之預期，亦難排除附帶風險之必然性，
    而證人李文中亦於本院審理時證稱，如果一個案件屆期，伊
    會去衡量客戶是否有到達要去收回的階段，如果有到達要收
    回的階段，就要考量後面的副作用，例如：是否會造成負面
    影響，或是客戶就垮掉了，這時候綜合研判，就不見得一次
    要收回等語（見本院卷八第27頁），證人黃現隸亦於本院審
    理時證稱，如果客戶財務狀況不好，不見得一定要收回，如
    果要收回的話，現在的客戶大概要會被收回很多，如果客戶
    的財務狀況不好，但有足夠的擔保條件的話，就不見得一定
    要收回，另外也可能是景氣循環，現在顯示是虧損，之後可
    能會慢慢起來，這種狀況就不見得要收回等語（見本院卷八
    第27頁），被告等以收回貸出之資金為考量，參酌中興銀行
    信託部經辦人員莊博仁於授信報告中「為有利本行債權回收
    及扶持長久往來客戶，本案呈請總行核准辦理」等語（見證
    據卷二第34頁），繼續原先之授信，支持環大公司繼續經營
    以待時機反轉，因認本件授信透視方面仍有弭平損失之展望
    ，而同意以契約展期方式授信之，此應仍屬在其商業判斷空
    間內所為之決策，尚難據此認定被告等人主觀上具有損害中
    興銀行利益之意圖，而故意為違背任務之行為。再參以中興
    銀行嗣後經當時之主管機關財政部指定中央存款保險公司於
    89 年4月間進駐接管，並代行董事會職權後，環大公司又於
    89 年8月間申請本件1億4087萬元展期案再度展期，當時該
    公司87年、88年、89年1至3月之營業收入分別為0元、4287
    萬8000元及68萬元，稅前損益為負6 528萬8000元、負7504
    萬8000元及負2245萬元，淨值比率15.38％、8.14％、6.67
    ％，信用評等為38（E）、37（E）、36（E），連帶保證人
    亦出現信用異常記錄，並且自88年間繳息即不正常，換言之
    ，其借款戶財務結構、經營狀況、債權保障、還款來源均不
    如A13-1展期案當時之條件，中央存款保險公司之監管小組
    猶於89年7月7日與中興銀行總行、環亞集團三方協商，決議
    予以債務展延，再給予環亞集團1年時間進行瘦身清償債務
    ，上開監管小組復於89年8月28日第15次監管人代行董事會
    職權會議中決議同意展延環大公司之本件貸案，以協助其集
    團共度難關，此有中興銀行授信批覆書1份附卷可稽（見證
    據卷二第40-43頁）。當時參與中央存款保險公司接管中興
    銀行，並為接管小組成員之一之證人曾忠勳亦於本院審理時
    證稱，伊於89年4月28日監管小組進駐中興銀行以後，對環
    亞集團即亞世集團授信戶做展期的業務審查，展期的程序在
    監管小組進駐以後的程序，與進駐前幾乎是相同的，也是由
    營業單位他們洽借款人談妥展期的條件以後，按相關的徵授
    信的法規分析作成徵信及授信的資料，再送到總行的審查部
    複審，整個審查部的作業完成後，提報中興銀行的授信審查
    委員會審議完成，送交伊收件過濾，簽註意見再提監管小組
    代行中興銀行董監事聯席會議作集議制的討論，由潘榮政召
    集人擔任主持人討論是否通過決議。當時主管機關要求監管
    小組對於金融機構營業服務不能中斷，存款人要領錢要能領
    到錢，借款人按照合約，如果還沒有到期的話，不能隨便請
    他還錢，假設借款人借款到期，他有繼續使用資金需求的時
    候，可以向中興銀行提出展期的申請，假設借款人經過徵授
    信查詢，有信用不良，或是財務狀況惡化種種情況時，就必
    須有用不同的條件下或者是給予拒絕他的展期，亞世集團的
    案子大致上就是在這種條件下給予展期，其實在那個時候的
    環境與現在有點類似，處於亞洲金融風暴的情形，中央銀行
    開會呼籲銀行不要聽信媒體的報導，緊縮銀根，這樣會造成
    連鎖的反應，對國內的金融或是經濟企業造成不良的影響，
    希望可以創造三贏的局面，就是政府、銀行、借款人，在這
    種非常的環境下，伊等給予非常的有條件的，很審慎的來處
    理給予展期，依照伊作授信業務的經驗，授信到期並非僅有
    強制執行一途，也有可能比如說企業剛好在週轉有困難點，
    讓他展期，讓他資金可以順暢，就可以還款（見本院卷十二
    第45頁反面至第46頁、第47頁反面至第48頁、第49頁反面）
    ，證人王玉枝復證稱，從88年發生金融風暴之後，中央存款
    保限公司接管中興銀行時期，也有很多企業都有紓困的狀況
    ，就伊自己處理的部份，像燁興、燁聯、燁隆、東帝士集團
    、中紡等也陸續傳出需要做紓困，主管機關甚至要求最大債
    權銀行主動聯繫其他債權銀行召開紓困會議來協助這些企業
    渡過難關，事後來看，有些案子經過債權銀行的輔導，讓這
    些公司獲得重生的機會，可是也有輔導失敗的例子，輔導就
    是繼續提供紓困融資，採取的方式都是利息掛帳，即積欠的
    利息，可能是部分先暫緩繳納足額全部利息，只繳納部分的
    利息，同意本金清償展延，讓公司可以繼續營運等語（見本
    院卷八第46頁）。顯見縱由財政部指定，兼具公部門色彩之
    中央存款保險公司監管小組，亦由其處理授信業務經驗，認
    為本件就授信透視而言尚具有改善其經營現狀之空間，而同
    意環大公司展期之申請，是其尚有繼續授信之商業判斷空間
    之情，應堪確認。相較之下，本件A13-1展期案申請當時，
    環大公司之授信條件並非劣於上開案件申請時，甚至略優之
    ，公訴人竟以此案並無任何通過空間，因認屬於刑法上之背
    信罪行為，顯然其所預設之構成要件適用標準並非穩定，且
    過於擴張刑法背信罪之刑罰範圍，並非可採。公訴人認被告
    甲○○、金桐林、簡萬三、劉世陽、黃榮進等人在本件展期
    案之授信過程中之所為，有共同違背中興銀行所委託任務之
    行為云云，容難採信。
（12）A14貸案部分：
  貸案之形式審查：
    起訴書雖認中興銀行於88年7月2日經中興銀行第3屆第48次
    常董會通過環大公司申請經常性週轉資金貸款600萬元，授
    信期間為1年6月，有違中興銀行經常性週轉資金貸款作業要
    點第2條、中興銀行授信業務規則第17條、第23條及第148條
    等規定，且無視審查部經辦乙○○於製作該案之授信案件報
    核表時，於「授信風險及審查部初審意見」欄中載明「借戶
    由於並無其他建案推出，還款來源受侷限，致資金週轉失靈
    ，亞世集團與本行往來之履約已屬異常，借戶銀行舉債壓力
    沈重，另關係企業融資往來交易頻繁，資金流向不易控管，
    且本案申貸已逾擔保品市值，授信政策實應以漸縮因應為宜
    ，借戶目前營運已呈艱困，短期內恐無還本能力」等警語，
    竟仍通過A14貸案，有違背其等職務之行為云云。然查：
  A.按中興銀行授信業務規則第17條、第23條及第148條固有「
    授信戶如有下列情形之一者均不准或應即停止其授信，縱經
    審核核定認可亦不得撥貸：授信用途不正當或有投機性質
    者，授信用途不實及不接受本行輔導者，授信戶信用貶
    落或授信可能變成呆滯者，授信戶違反與本行所簽訂契據
    之任何條款者。」、「授信逾期清償或本行認其無清償能力
    者，應即進行催討，並伺機對借保人財產採取保全程序。對
    逾期授信之處理，應依照『不良授信債權處理準則』及相關
    規定為之。」、「授信戶有下列情形之一發生時，其授信即
    為或視為逾期：任何一宗債務不按期還本付息時，惟已依
    約展期者不在此限，經票據交換所列為拒絕往來者，授
    信戶之財產經法院強制執行者，停業清理財產、進行重整
    或破產程序者，毀損或減少擔保物之價值者，因死亡而
    繼承人聲明限定或拋棄繼承者，刑事或行政上之強制處分
    其財產被沒收、沒入或徵收者，有違約情事者。」之規定
    ，又中興銀行經常性週轉資金貸款作業要點第2條亦規定「
    貸款對象：以信用正常，業務、財務良好，徵信資料完整之
    客戶為對象」。
  B.然查諸卷內資料，並無顯示貸款申請人環大公司於88年6月
    間A14貸案申請當時有何授信用途不正當或有投機性質、授
    信用途不實及不接受輔導、授信戶違反所簽訂契據之任何條
    款之情形，起訴書亦僅認環大公司當時之擔保品不足、財務
    結構不佳、曾有欠繳利息等情形，未曾主張或舉證環大公司
    授信用途不正當、有投機性質、授信用途不實及不接受輔導
    之事實，故環亞大飯店公司是否有授信戶信用貶落或授信可
    能變成呆滯之情形，即為本件貸案是否違反中興銀行授信業
    務規則第17條之關鍵。惟由卷附授信批覆書之記載可知，本
    件係以環大公司所有之臺北市○○○路○段「敦化香榭」建
    案共28戶房地作為貸款之加強擔保，上開不動產鑑價值為2
    億0759萬元，放款值為1億4478萬元，惟當時放款餘額為1億
    5806萬元，此外，徵鄭大川、鄭周敏為連帶保證人，其中鄭
    周敏之資產淨值為7032萬元，環大公司之資本為2億4819 萬
    元，淨值為1億8500萬元。又該公司86年、87年之營業收入
    分別為6億4719萬元、2億4563萬元，稅前損益為1億2541萬1
    000元、負6225萬元，淨值比率為17.27％、13.51％等情，
    有中興銀行授信批覆書1份在卷可參（見證據卷二第22頁）
    ，是本件環大公司之營業收入衰退，財務結構略微惡化等情
    ，應堪確認，然其所提供之債權擔保條件與所貸金額僅600
    萬元相較，並非不足，況其用途係用以償還欠息之事實，亦
    為公訴人所不爭執（見起訴書第26頁），故本件貸案金額較
    少，且其用途係用以償還欠息，亦即其相當於將原貸案之利
    息債權到期日往後挪移，並對利息債權收取複利，實際上並
    未將本件貸案款項撥交環大公司使用，而係直接充抵該公司
    於中興銀行之債務，相當於負債間科目的轉換，此種性質貸
    案之風險變化自較低微（參見羅際棠著，銀行授信與經營88
    年8月再版二刷，第9頁），縱借戶信用因有異常紀錄而略降
    低，只要能依公司規模、經營情況等因素，得出確信該公司
    仍有繼續經營之意願及相當可能性，即應屬有足夠之信用擔
    保此筆性質特殊之貸款。而觀之環大公司當時資本、淨值仍
    屬龐大，連帶保證人之資力亦足之情況下，依本院前揭說明
    （見A4貸案之形式審查部分B.），中興銀行授信業務規則第
    17條「授信可能變成呆滯」之意旨應為「當授信變成呆滯之
    可能性大到一定程度時」，始得適用該條「均不准或應即停
    止其授信，縱經審核核定認可亦不得撥貸」之效果，從而在
    此商業判斷餘地之空間內，何種情形下始應認為該當於「授
    信可能變成呆滯」，當應尊重授信決策者之決定，另「授信
    戶信用貶落」之要件亦然，本件貸案固有一定之負面因素存
    在，然此貸案變成呆滯之可能性、授信戶信用貶落之程度是
    否均大到足以超出當時之中興銀行所能承受之風險界限，容
    有授信決策人員審酌之空間，不能遽以認定通過授信之決定
    違反前揭條文之規定。本件既難認定上開風險確已達到不得
    授信之程度，而無任何可貸放之空間，於銀行授信實務上，
    並非絕對不得通過之案件，故尚難以公訴人提出之證據，認
    定本件貸案有違反中興銀行授信業務規則第17條規定之情形
    。
  C.又按中興銀行授信業務規則第148條第1款前段固有「授信戶
    有下列情形之一發生時，其授信即為或視為逾期：任何一
    宗債務不按期還本付息時」之規定，而同規則第23條亦規定
    ：「授信逾期清償或本行認其無清償能力者，應即進行催討
    ，並伺機對借保人財產採取保全程序。對逾期授信之處理，
    應依照『不良授信債權處理準則』及相關規定為之」，而
    被告甲○○曾以87年5月18日 (87)興銀審字第1391號函行文
    予信託部，告以「環大公司86年度營收衰退，損益大幅減少
    達45.9 %，且流動資產減少5.7%，流動負債增加12%，償債
    能力略顯薄弱，請注意其營運狀況」（見證據二卷第11頁）
    ，且環大公司自87年12月28日起即未依約繳息，而於88年1
    月至同年4月間製作列管授信案報告表、簡便行文表及函文
    陳報總行此事，並寄發催繳函予環大公司，總行審查部亦於
    88年4月29日之授信戶覆審表記載「環大公司繳息一再延遲
    ，可見該集團資金調度有問題，關係戶授信餘額較高，請俟
    機逐漸收回」（見證據二卷第12-20頁），然所謂「授信逾
    期清償」，應係指貸款屆期無法償還本金、利息而言，已如
    上述（見A3貸案之形式審查C.），中興銀行授信業務規則第
    148條第1款後段復有「惟已依約展期者不在此限」之但書規
    定，而中興銀行於87年7月2日經中興銀行第3屆第48次常董
    會通過准予環大公司展期（見A8-2展期案），嗣又於88年10
    月8日經中興銀行第3屆第62次常董會通過准予環大公司展期
    等情已如上述（見A13-1展期案），本件授信案件報核表亦
    註明授信戶環大公司並無任何授信逾期記錄（見A4卷第199
    頁），顯然本件貸案已因本金之授信期間之展期，符合中興
    銀行授信業務規則第148條第1款後段規定，無依同規則第23
    條「應即進行催討，並伺機對借保人財產採取保全程序」方
    式處理之必要。公訴人認被告等人未將原授信案視為逾期，
    立即進行催討及保全程序，違反中興銀行授信業務規則第23
    條、第148條之規定云云，顯有誤解。
  D.又中興銀行經常性週轉資金貸款作業要點第2條雖規定「貸
    款對象：以信用正常，業務、財務良好，徵信資料完整之客
    戶為對象」，然其所謂「正常」、「良好」、「完整」均屬
    不確定法律概念，並無一客觀具體標準，亦非絕對二分法，
    如何之信用狀態始稱正常？如何之業務標準、財務結構良好
    始稱良好？如何程度之徵信資料始稱完整？均因各人經歷、
    學識、膽識、現實經濟社會條件及經營理念而有所落差，依
    本院前述之商業判斷餘地原則，若其決定得以被不確定法律
    概念所涵蓋，即可被認為合法。本件貸款戶環大公司A14貸
    案之授信案件報核表「授信風險及審查部初審意見」欄中雖
    載明「借戶由於並無其他建案推出，還款來源受侷限，致資
    金週轉失靈，亞世集團與本行往來之履約已屬異常，借戶銀
    行舉債壓力沈重，另關係企業融資往來交易頻繁，資金流向
    不易控管，且本案申貸已逾擔保品市值，授信政策實應以漸
    縮因應為宜，借戶目前營運已呈艱困，短期內恐無還本能力
    」等部分負面評價（見A4卷第199頁），惟本件之債權擔保
    條件既非不足，亦尚無任何授信逾期記錄如上述，而上開授
    信案件報核表審查部初步意見欄之最終結論亦為：「故所請
    變更擬勉予同意」等語（意見A4卷第199頁），故該公司之
    信用並非到達不得予以任何授信，其業務、財務狀況亦非顯
    然已達敗壞之程度，其徵信資料仍屬完整，自難認完全不符
    中興銀行經常性週轉資金貸款作業要點第2條之規定。公訴
    人認中興銀行通過A12貸案有違上開規定云云，並非可採。
  貸案之實質審查：
    綜上所述，尚難遽認中興銀行就所通過之環大公司A14貸案
    ，其程序有何違反起訴書所列中興銀行所頒佈之各種授信業
    務相關規章情事。另公訴人亦未舉證被告甲○○、金桐林、
    簡萬三、劉世陽、黃榮進等人於授信及撥款程序中，有何違
    反銀行授信法律（如同一關係人、利害關係人貸款條件、額
    度之限制）、主管機關令函規定之情事，因此環大公司申請
    A14貸案之核准、貸放決定，是否有違背中興銀行委託予被
    告等人之任務而該當於刑法背信罪，當視該貸款案在實質上
    是否屬於無可貸性，而被告等人仍基於背信故意以及為自己
    或第三人之利益或損害本人利益之不法意圖，違背其任務，
    濫用其授信、核貸之權利而損害中興銀行之財產或其他利益
    而定。關於可貸性之存否，爰依上揭5P原則所示之各點，就
    本件貸案加以分析之。本案之借款戶環大公司係於67年8月
    間成立，當時之負責人為夏功權，實收資本額為2500萬元，
    嗣增資為1億8500萬元，本案申請時負責人為鄭大川，其主
    要營業項目為委託營造廠興建國民住宅出租出售業務、室內
    裝潢設計施工及有關材料之買賣、進出口、咖啡廳業務之經
    營。又該公司86年、87年之營業收入分別為6億4719萬元、2
    億4563萬元，稅前損益為1億2541萬1000元、負6225萬元，
    淨值比率為17.27％、13.51％等情，有中興銀行授信批覆書
    1份在卷可參（見證據卷二第22頁）。由上可知，環大公司
    申請A14展期案之時，其經營績效已大幅下滑，其公司財務
    結構遜於86年，然債權擔保條件之信用程度，有上開不動產
    加強擔保、連帶保證人之資力與借款人公司龐大淨值如上述
    ，並非不足。再者本件貸案申請之際景氣狀況持續低迷，業
    經前開A8-2展期案授信報告敘述在卷（見證據卷一第263頁
    ），因此營業收入衰退，亦屬當時業界之普遍現象，故縱環
    大公司經營績效不彰，惟此影響貸款戶之信用程度，亦屬有
    限，難認本件貸款之可貸性縮減至零而無任何審酌空間。另
    起訴書雖提及中興銀行總行審查部於88年4月29日之授信戶
    覆審表記載「環大公司繳息一再延遲，可見該集團資金調度
    有問題，關係戶授信餘額較高，請俟機逐漸收回」等語（見
    起訴書第27頁，證據卷二第20頁），然債權回收並非僅逕予
    強制執行，將借戶之資產查封、拍賣變現以清償債務一途，
    換言之，給予有限度之週轉資金援助，以維繫借戶之公司營
    運，待景氣好轉或擔保品價格上揚後，再逐步完成清償計畫
    ，亦為回收債權之方式之一，上開授信戶覆審表所提之意見
    ，顯然並非建議以前者之劇烈、一次性方式為之，否則何必
    「俟機」以「逐漸收回」之方法為之。又若以後者之溫和漸
    進方式回收債權，其過程中為維持借戶繼續經營之所需，自
    非絕對排除再貸予小額資金供其週轉作為手段，因此中興銀
    行總行審查部在本件授信案件報核表「授信風險及審查部初
    審意見」欄中之最終結論為：「故所請變更擬勉予同意」等
    語（意見A4卷第199頁），亦認環大公司若繼續經營，對於
    其債權回收應屬有利。則本件授信透視應非屬不佳，而本件
    資金用途尚屬正當，債權保障條件相當，借款戶之資力、信
    用尚可，還款來源亦非缺乏，在授信5P原則所揭示之各種考
    慮因素中（即借款戶、資金用途、還款來源、債權保障、授
    信透視）並衡其借款戶之整體條件，並非絕對無可貸性，亦
    非毫無同意再貸予本件600萬元資金以償還其所積欠利息之
    空間。又亞洲金融風暴於86年間逐漸成形後，我國雖未首當
    其衝，然至87年間即因受波及，當時之行政院院長並裁示金
    融機構應將屆期債務予以展延，對於出現經營困難，產生財
    務危機之企業，有關機關應有效因應，本於職權採取快速有
    力之行動妥適處理，包括得技術輔導、債務展期、原有額度
    之動用、逾期放款之歸類、退票記錄之註銷等，並將維護金
    融、經濟穩定、生產正常運作列為政府之首要責任，又當時
    銀行業務主管機關財政部復於87年11月7日以台財融字第877
    55370號函將「金融機構應將屆期債務在展延六個月」之行
    政院長裁示意旨函請各金融機關配合辦理，且同意「如依規
    定原應列報逾期放款者，於展延期間得不與列報。」等情，
    業如前所述（見A1-1展期案之實質審查部分B.），衡以行政
    院、財政部為穩定金融，甚至明示祭出前述跳脫常軌之手段
    ，可見當時經濟情勢之險峻。在此情況下，中興銀行若僅因
    環大公司業績下滑、銀行舉債沈重等在經濟不景氣大環境下
    常見之負面現象，遽予拒絕貸放本筆貸款以償還欠息，除將
    招致輿論抨擊銀行雨天收傘、抽銀根外，尚有因與主管機關
    穩定金融情勢之政策目標未符，受政府部門行政指導或其他
    形式壓力之可能，因此中興銀行透過容許環大公司貸款以清
    償欠息之符合中興銀行內部規章之替代方式處理，尚難遽認
    有何背信犯行。
（13）A15貸案部分：
  貸案之形式審查：
    起訴書雖認中興銀行於88年12月30日第3屆第71次常董會同
    意環大公司向中興銀行信託申請增貸2728萬元之經常性週轉
    資金貸款，以清償其貸款利息，有違中興銀行經常性週轉資
    金貸款作業要點第2條之規定，且無視中興銀行信託部經辦
    人員鄭世宏於製作授信批覆書「申請單位意見」欄記載「環
    大公司目前繳息異常」之警語，竟仍通過A15貸案，有違背
    其等職務之行為云云。然查，中興銀行經常性週轉資金貸款
    作業要點第2條雖規定「貸款對象：以信用正常，業務、財
    務良好，徵信資料完整之客戶為對象」，然其所謂「正常」
    、「良好」、「完整」均屬不確定法律概念，並無一客觀具
    體標準，亦非絕對二分法，如何之信用狀態始稱正常？如何
    之業務標準、財務結構良好始稱良好？如何程度之徵信資料
    始稱完整？均因各人經歷、學識、膽識、現實經濟社會條件
    及經營理念而有所落差，依本院前述之商業判斷餘地原則，
    若其決定得以被不確定法律概念所涵蓋，即可被認為合法。
    本件貸款戶環大公司於申請A15貸案當時雖有繳息異常之現
    象，惟本件已徵有臺北市○○區○○段一小段545地號土地
    ，及臺北市○○○路○段303巷14弄6號，建號2909等6戶，
    面積共96.05坪之房地設定第一順位抵押權作為擔保，上開
    不動產之鑑價值為3638萬3000元，放款值為2728萬8000元，
    換言之，本件貸款為具有十足擔保之借款。此外，復徵得鄭
    大川、鄭周敏為連帶保證人，而鄭周敏當時之資產淨值亦達
    8520萬元，另環大公司當時財產淨值亦有3億3793萬3000元
    ，此有中興銀行授信批覆書1份附卷可參（見證據卷二第36
    頁），故以該公司之擔保狀況、信用程度並非到達不得予以
    任何授信，其業務、財務狀況亦非顯然已達敗壞之狀態，其
    徵信資料仍屬完整，自難認完全不符中興銀行經常性週轉資
    金貸款作業要點第2條之規定。公訴人認中興銀行通過A12貸
    案有違上開規定云云，並非可採。
  貸案之實質審查：
    綜上所述，尚難遽認中興銀行就所通過之環大公司A15貸案
    ，其程序有何違反起訴書所列中興銀行所頒佈之各種授信業
    務相關規章情事。另公訴人亦未舉證被告甲○○、金桐林、
    簡萬三、劉世陽、黃榮進等人於授信及撥款程序中，有何違
    反銀行授信法律（如同一關係人、利害關係人貸款條件、額
    度之限制）、主管機關令函規定之情事，因此環大公司申請
    A15貸案之核准、貸放決定，是否有違背中興銀行委託予被
    告等人之任務而該當於刑法背信罪，當視該貸款案在實質上
    是否屬於無可貸性，而被告等人仍基於背信故意以及為自己
    或第三人之利益或損害本人利益之不法意圖，違背其任務，
    濫用其授信、核貸之權利而損害中興銀行之財產或其他利益
    而定。關於可貸性之存否，爰依上揭5P原則所示之各點，就
    本件貸案加以分析之。本案之借款戶環大公司係於67年8月
    間成立，當時之負責人為夏功權，實收資本額為2500萬元，
    嗣增資為1億8500萬元，本案申請時負責人為鄭大川，其主
    要營業項目為委託營造廠興建國民住宅出租出售業務、室內
    裝潢設計施工及有關材料之買賣、進出口、咖啡廳業務之經
    營。又該公司86年、87年、88年1月至9月之營業收入分別為
    6億2017萬6000元、2億1054萬7000元、3709萬5000元，稅前
    損益為1億2541萬4000元、負6528萬9000元、負7831萬3000
    元，淨值比率為17.27％、15.38％、12.83％等情，有中興
    銀行授信批覆書1份在卷可參（見證據卷二第36頁）。由上
    可知，環大公司申請A15展期案之時，其經營績效已大幅下
    滑，其公司財務結構遜於86年，然債權擔保條件之信用程度
    ，有上開不動產之第一順位抵押權作為擔保、連帶保證人之
    資力與借款人公司龐大淨值如上述，並非不足。再者，本件
    貸案申請之際景氣狀況持續低迷，業經前開A8-2展期案授信
    報告敘述在卷（見證據卷一第263頁），因此營業收入衰退
    ，亦屬當時業界之普遍現象，故縱環大公司經營績效不彰，
    惟此影響貸款戶之信用程度，亦屬有限，難認本件貸款之可
    貸性縮減至零而無任何審酌空間。另環大公司於本件申請時
    雖有繳息異常之情形，然該公司因本件貸款所提供之上開鑑
    價值達3638萬3000元之房地作為本件抵押物後，僅放款2728
    萬元，其餘值正可加強中興銀行對於該公司其他筆貸款之加
    強擔保，此有本件授信批覆書、授信申請書之經辦人意見欄
    中記載附卷可參（見證據卷二第38頁、第44頁）實對中興銀
    行更為有利，再參以本件資金之實際用途係用以償還環大公
    司之貸款利息（見起訴書第28頁），其用途並非不正當，債
    權保障條件足夠，借款戶之資力、信用尚可，還款來源亦非
    缺乏，在授信5P原則所揭示之各種考慮因素中（即借款戶、
    資金用途、還款來源、債權保障、授信透視）並衡其借款戶
    之整體條件，並非絕對無可貸性，亦非毫無同意再貸予本件
    2728萬元資金以償還其所積欠利息之空間。因此中興銀行通
    過A15貸案之決定，並未逾越一般銀行審查貸款授信之合法
    權限。被告甲○○、金桐林、簡萬三、劉世陽、黃榮進等人
    參與中興銀行通過A15貸案之授信程序，並無何違背任務之
    行為。
（14）A16貸案、A16-1展期案、A16-2延繳案、A16-3增補案部分
      ：
  貸案之形式審查：
    起訴書雖認中興銀行於86年5月23日報請中興銀行第2屆第77
    次常董會通過環亞公司以原向宏福票券及國華人壽申貸營運
    週轉資金之額度向中興銀行臺北分行申請轉貸金額為2億900
    0萬元之經常性週轉資金貸款，經常性週轉資金貸款3億2000
    萬元，並於87年6月16日第3屆第2次常董會通過展期1年，被
    告簡萬三並於88年7月31日同意環亞公司將88年7月份之應繳
    利息延至88年12月份繳納，又以授信核貸條件變更申請書報
    請中興銀行第3屆第57次常董會以增補契約之方式延長授信
    期間1年，而將之展期至89年6月21日止，有違中興銀行經常
    性週轉資金貸款作業要點第2條（A16貸案部分）、中興銀行
    授信業務規則第17條（A16-1展期案、A16-3增補案部分）、
    第23條及第148條（均A16-3增補案）等規定（A16-2延繳案
    起訴書並未敘明係違反何規定），且無視於中興銀行臺北分
    行陳秀蘭於86年3月31日製作之徵信報告於「財務比率分析
    」欄中記載：「環亞公司財務結構未改善、短期籌措資金能
    力薄弱及資金壓力沈重」，信用評等為83年48分（E等）、8
    4年47分（E等)、85年45分（E等）、施雅芬於87年5月8日製
    作徵信報告將環亞公司之信用評等列為84年47分（E等)、85
    年47分（E等)、86年48分 (E等)、施雅芬於87年12月18日製
    作列管授信案報告表，向丙○○及總行審查部陳報接獲亞太
    銀行南京分行人員之來電，獲知環亞公司對該銀行有繳息不
    正常之情形、被告簡萬三於87年12月22日以審二字第87312
    號簡便行文表促請臺北分行密切注意環亞公司之情形、臺北
    分行於88年6月30日之授信戶覆審表記載環亞公司積欠臺北
    分行利息已逾6個月，為不正常授信戶、環亞公司所提供作
    為該2億9000萬元貸款擔保品之環亞百貨13樓，因欠稅而遭
    臺北市稅捐稽徵處以88年6月22日北市稽松山創字第8890743
    200號函禁止處分，竟仍通過A16貸案、A16-1展期案、A16-2
    延繳案、A16-3增補案，有違背其等職務之行為云云。然查
    ：
  A.按中興銀行授信業務規則第17條、第23條及第148條固有「
    授信戶如有下列情形之一者均不准或應即停止其授信，縱經
    審核核定認可亦不得撥貸：授信用途不正當或有投機性質
    者，授信用途不實及不接受本行輔導者，授信戶信用貶
    落或授信可能變成呆滯者，授信戶違反與本行所簽訂契據
    之任何條款者。」、「授信逾期清償或本行認其無清償能力
    者，應即進行催討，並伺機對借保人財產採取保全程序。對
    逾期授信之處理，應依照『不良授信債權處理準則』及相關
    規定為之。」、「授信戶有下列情形之一發生時，其授信即
    為或視為逾期：任何一宗債務不按期還本付息時，惟已依
    約展期者不在此限，經票據交換所列為拒絕往來者，授
    信戶之財產經法院強制執行者，停業清理財產、進行重整
    或破產程序者，毀損或減少擔保物之價值者，因死亡而
    繼承人聲明限定或拋棄繼承者，刑事或行政上之強制處分
    其財產被沒收、沒入或徵收者，有違約情事者。」之規定
    ，又中興銀行經常性週轉資金貸款作業要點第2條亦規定「
    貸款對象：以信用正常，業務、財務良好，徵信資料完整之
    客戶為對象」。
  B.然查諸卷內資料，並無顯示貸款申請人環亞公司於87年至88
    年間A16-1展期案、A16-3增補案（公訴人並未主張A16貸案
    、A16-2延繳案違反中興銀行授信業務規則第17條、第23條
    及第148條之規定，又A16-2延遲繳納利息並非授信行為本身
    ，而係其附帶措施，並無適用本條之餘地，先予敘明）申請
    當時有何授信用途不正當或有投機性質、授信用途不實及不
    接受輔導、授信戶違反所簽訂契據之任何條款之情形，起訴
    書亦僅認環亞公司當時之擔保品不足、財務結構不佳、曾有
    欠繳利息等情形，未曾主張或舉證環亞大飯店公司授信用途
    不正當、有投機性質、授信用途不實及不接受輔導之事實，
    故環亞公司是否有授信戶信用貶落或授信可能變成呆滯之情
    形，即為本件是否違反中興銀行授信業務規則第17條之關鍵
    。
I. 本件A16-1貸案部分：
    本件源由之A16貸案2億9000萬元係由1億4500萬元短期不動
    產擔保放款，及1億4500萬元短期純信用放款構成。其中短
    期不動產放款部分，中興銀行徵環亞公司所有之臺北市○○
    區○○段1小段541、542、588地號土地及臺北市○○○路○
    段337號（即環亞百貨）13樓，建號1259建物設定第一順位
    抵押權之方式以為擔保。中興銀行於86年5月7日鑑價之結果
    ，上開不動產之總值為1億6760萬元，放款值共為1億4538萬
    元，此外，復徵有鄭大川、鄭周敏為連帶保證人，屬具有十
    足擔保之授信案件。另短期純信用放款部分，除徵鄭大川、
    鄭周敏為連帶保證人外，復以上開臺北市○○區○○段1小
    段541、542、588地號土地及臺北市○○○路○段337號13樓
    ，建號1259建物之擔保餘值作為加強擔保，此有中興銀行授
    信批覆書、授信報告各1份附卷可按（見證據卷二第61-65頁
    ）。本件A11-1展期案部分，亦係以臺北市○○區○○段1小
    段541、542、588地號土地及臺北市○○○路○段337號13樓
    ，建號1259建物設定第一順位抵押權之方式以為擔保、加強
    擔保，復徵有當時之公司負責人荊皋、主要股東鄭周敏為連
    帶保證人，另其84年、85年、86年1至12月份之營業收入分
    別為25億9496萬元、26億7064萬元、23億9523萬元，稅前損
    益分別為1688萬元、1259萬元、4446萬元，淨值比率分別為
    16.01％、16.18％、9.07％（見證據卷二第67頁），是環亞
    公司所提供之債權擔保條件未見減少，其營業收入部分，亦
    無巨幅下滑之跡象，獲利卻大幅增加，財務結構不佳，是借
    款戶之財務條件正向、負向兼具，並非絕對無經營價值。公
    訴人雖謂中興銀行臺北分行經辦人員施雅芬於87年5月8日製
    作徵信報告，將該公司之信用評等列為84年47分 (E等)、85
    年47分 (E等)、86年48分 (E等)，依授信業務規則第17條之
    規定不應同意展期云云，然中興銀行授信業務程序之內控機
    制所定義之信用評等，應係供授信部門承作授信案訂定利率
    或費率之參考，與銀行得否承做授信無關等情，業經本院一
    再說明如上（見A1貸案及A1-1展延案之形式審查），而中興
    銀行授信業務規則第17條「授信可能變成呆滯」之意旨應為
    「當授信變成呆滯之可能性大到一定程度時」，始得適用該
    條「均不准或應即停止其授信，縱經審核核定認可亦不得撥
    貸」之效果，從而在此商業判斷餘地之空間內，何種情形下
    始應認為該當於「授信可能變成呆滯」，當應尊重授信決策
    者之決定，另「授信戶信用貶落」之要件亦然等情，業經本
    院詳細說明如上（見A4貸案之形式審查部分B.），本件貸案
    固有上開負面因素存在，然此貸案變成呆滯之可能性，是否
    大到足以超出當時之中興銀行所能承受之風險界限，尚難僅
    以上開信用評等所賦予之分數即逕斷定之，容有授信決策人
    員審酌之空間，不能遽以認定通過授信之決定違反前揭條文
    之規定。查本件貸款既已經申請人提供上述人保及物保，另
    其資金用途、還款來源、授信透視（詳見下述實質審查部分
    ）等面向，亦無證據顯現其授信呆滯之風險確已達到不得授
    信之程度，而無任何可貸放之空間，於銀行授信實務上，並
    非絕對不得通過之案件，故尚難以公訴人提出之證據，認定
    本件貸案有違反中興銀行授信業務規則第17條規定之情形。
II. A16-3增補案部分：
    本件增補案之債權擔保條件與前述A16貸案、A16-1展期案均
    屬相同，然因欠稅之緣故，作為該2億9000萬元貸款擔保品
    之環亞百貨13樓遭臺北市稅捐稽徵處以88年6月22日北市稽
    松山創字第8890743200號函禁止處分，是本件環亞公司所提
    供之債權擔保條件較A16-1展期案時已有減少。然環亞公司
    自87年11月起暫停營業整修內部及部分外觀，改裝為購物廣
    場，直至88年5月廠商才陸續進駐等情，業有中興銀行授信
    核貸條件變更申請書1紙在卷可稽（見A3卷第212頁4），因
    此營業收入衰退，亦屬該公司轉變營業方式過程之必然現象
    ，依本院就中興銀行授信業務規則第17條第3款如何適用之
    說明（見A4貸案之形式審查B.），其信用貶落之程度是否已
    達不得授信之地步，容有授信決策人員審酌之空間，不能遽
    以認定通過授信之決定違反前揭條文之規定。本件展期案固
    有上開負面因素存在，然此貸案變成呆滯之可能性，是否大
    到足以超出當時之中興銀行所能承受之風險界限，其信用滑
    落之程度，是否僅因出現欠繳利息、稅捐稽徵機關函令禁止
    處分，即應停止授信，尚難僅以此即逕斷定之，且在授信人
    員決策空間內，其作法並非僅無條件授信及不予授信之絕對
    二分，換言之，其中亦存在給予有限度之週轉資金援助，以
    維繫借戶之公司營運，待景氣好轉或擔保品價格上揚後，再
    逐步完成清償計畫，漸進式回收債權之餘地，於一定條件下
    ，若以此方式進行，與斷然拒絕授信之劇烈方法相較，成功
    回收債權之機率甚至可能更大，對於債權人、債務人之利益
    亦均較能兼顧。惟此與違背審查任務，意圖損害本人利益而
    一味以授信之方式掏空銀行資產者，自有區別。證人吳文裕
    亦於本院審理時證稱，伊印象中當時有評估過，如果那時候
    直接終止授信予以拍賣的話，因為環亞公司在裝潢，賣起來
    比較沒有價值，如果要拍賣的話，一定要等改裝完畢之後才
    會有價值，而且那時候他們有申請說延長期間，當然是延長
    的話對銀行比較好等語（見本院卷九第175頁），因此本件
    中興銀行以增加放款利率、限制額度，並採到期逐步回收之
    授信政策，隨時注意集團整體財務調度狀況之條件，核准增
    補契約（見A3卷第212頁），由其授信模式以觀，其決策過
    程尚無顯示此一增補契約有何逾越中興銀行授信業務規則第
    17條第3款規定之情事，即難以公訴人提出之證據，認定本
    件貸案有違反中興銀行授信業務規則第17條規定之情形。
  C.又按中興銀行授信業務規則第148條第1款前段固有「授信戶
    有下列情形之一發生時，其授信即為或視為逾期：任何一
    宗債務不按期還本付息時」之規定，而同規則第23條亦規定
    ：「授信逾期清償或本行認其無清償能力者，應即進行催討
    ，並伺機對借保人財產採取保全程序。對逾期授信之處理，
    應依照『不良授信債權處理準則』及相關規定為之」，然中
    興銀行授信業務規則第148條第1款後段復有「惟已依約展期
    者不在此限」之但書規定，因此一旦發生不按期還本付息時
    ，並非一律必須即進行催討並採取保全程序，依前揭規則之
    規定，亦得以展期方式處理之，公訴人認依上開規則第148
    條之規定「不得再辦理展期」云云（見起訴書第30頁），顯
    有誤解，先予敘明。經查：
I. 中興銀行臺北分行經辦人員施雅芬於87年12月18日製作列管
    授信案報告表，向丙○○及總行審查部陳報接獲亞太銀行南
    京分行人員之來電，獲知環亞公司對該銀行有繳息不正常之
    情形、被告簡萬三於87年12月22日以審二字第87312號簡便
    行文表促請臺北分行密切注意環亞公司之情形、臺北分行於
    88年6月30日之授信戶覆審表記載環亞公司積欠臺北分行利
    息已逾6個月，為不正常授信戶等情，雖分別有列管授信案
    報告表、簡便行文表、授信戶覆審表各1份附卷可稽（見A3
    卷第126頁、證據卷二第74頁、第103頁）。然前揭中興銀行
    授信業務規則第148條第1款前段所謂「任何一宗債務不按期
    還本付息時」之規定，係指該授信戶對於中興銀行之債務而
    言，而非泛指授信戶之任何債務，其理甚明（否則，將出現
    授信戶之任何一宗電話費、便當錢忘記繳納予廠商，即遭中
    興銀行視為授信逾期之情形，顯失事理之平）。
II. 觀之中興銀行臺北分行經辦人員施雅芬於87年12月18日製作
    列管授信案報告表，係記載「亞太南京表示，環亞繳息有不
    正常之情形，經本行87.12.18再次照會，雙方已達成利息（
    遲繳部分）將以逐期攤還方式繳清。」等語；又被告簡萬三
    於87年12月22日以審二字第87312號簡便行文表上，亦係記
    載「有關貴分行授信戶環亞股份有限公司於亞太銀行南京分
    行繳息有不正常情形乙案，請貴分行密切注意環亞百貨裝修
    工程進度。」等語，顯見上開二份文件，均僅能證明被告等
    知悉環亞公司於他銀行之貸款案繳息不正常之情形，而此繳
    息不正常之貸案既非中興銀行所貸放，自無中興銀行授信業
    務規則第148條授信逾期或視為逾期規定之適用。
III. 再者，所謂「授信逾期清償」，應係指貸款屆期無法償還本
    金、利息而言，已如上述（見A3貸案之形式審查C.），且按
    中興銀行授信業務規則第148條第1款後段復有「惟已依約展
    期者不在此限」之但書規定，顯然於出現債務不按期還本付
    息時之情況時，並非排除以展期之方式避免授信逾期等情，
    亦經本院說明如上，查前開中興銀行臺北分行授信戶覆審表
    （見證據卷二第103頁）雖記載「積欠本行利息已逾6個月」
    、「授信戶已為不正常授信戶，授信型態經常性週轉金，額
    度2.9E元，已屆期未清償展期，並協商處理中.... 」等語
    。然前者僅記述環亞公司有積欠利息之事實，但並無構成「
    授信逾期清償」要件（亦即，無法證明係貸款屆期而未償還
    本金、利息）；另後者雖謂環亞公司已屆期未清償展期，然
    該2億9000萬元貸案隨後由中興銀行第3屆第57次常董會以增
    補契約之方式延長授信期間1年，而將之展期至89年6月21日
    止（即A16-3增補案），顯然本件貸案已因本金之授信期間
    之展期，符合中興銀行授信業務規則第148條第1款後段規定
    ，無適用同規則第23條「應即進行催討，並伺機對借保人財
    產採取保全程序」之餘地。公訴人認被告等人未將原授信案
    視為逾期，不得再辦理展期，顯係對於中興銀行授信業務規
    則第23條、第148條規定之適用有誤解，尚無可採。
  D.又中興銀行經常性週轉資金貸款作業要點第2條雖規定「貸
    款對象：以信用正常，業務、財務良好，徵信資料完整之客
    戶為對象」，然其所謂「正常」、「良好」、「完整」均屬
    不確定法律概念，並無一客觀具體標準，亦非絕對二分法，
    如何之信用狀態始稱正常？如何之業務標準、財務結構良好
    始稱良好？如何程度之徵信資料始稱完整？均因各人經歷、
    學識、膽識、現實經濟社會條件及經營理念而有所落差，依
    本院前述之商業判斷餘地原則，若其決定得以被不確定法律
    概念所涵蓋，即可被認為合法。中興銀行臺北分行陳秀蘭於
    86年3月31日製作之徵信報告於「財務比率分析」欄中記載
    ：「環亞公司財務結構未改善、短期籌措資金能力薄弱及資
    金壓力沈重」，信用評等為83年48分（E 等）、84年47分（
    E等)、85年45分（E等）等評語，然均屬對於該公司現有財
    務狀況之評定、建議，並無任何顯示環亞公司信用大幅貶落
    以致難以授信之訊息，況陳秀蘭隨後亦於86年5月15日授信
    報告中補充：「環亞百貨第一季業績較去年同期衰退2％，
    在和其他中小型百貨公司第一季業績相較之下，環亞百貨的
    成績尚可（統領百貨衰退11％、欣欣大眾衰退5％、力霸衡
    陽衰退47％、今日百貨峨眉衰退21％）。」等等關於經營績
    效之正面敘述，是該公司之信用並非到達不得予以任何授信
    ，其業務、財務狀況亦非顯然已達敗壞之程度，其徵信資料
    仍屬完整等情業如前所述，自難認完全不符中興銀行經常性
    週轉資金貸款作業要點第2條之規定。公訴人認中興銀行通
    過A16貸案有違上開規定云云，並非可採。
  E.至於A16-2延繳案，公訴人僅謂「經中興銀行於88年7月3日
    同意增貸1506萬元予該公司（A18貸案），以繳納欠息後，
    環亞公司仍因整修無營業收入，而無力繳納88年7月份之利
    息，經丙○○指示臺北分行經辦人員吳文裕於88年7月31日
    之授信戶覆審表中，報請總行審查部同意環亞公司將88年7
    月份之應繳利息延至88年12月份繳納，經簡萬三同意後辦理
    」等語，並未陳述被告簡萬三同意延遲繳納利息究竟違反何
    規定而屬違背其任務之行為，亦無關於被告甲○○、金桐林
    、劉世陽、丙○○於此「同意延遲繳納利息」一事中，究係
    參與何事而有行為分擔，違反何規定之說明，故公訴人於95
    年3月24日提出之94年度蒞字第14358號檢察官補充理由書中
    所指被告甲○○、簡萬三、金桐林、劉世陽、丙○○均因A1
    6-2行為而共犯刑法背信罪云云，並無所據，即不可採。
  貸案之實質審查：
    綜上所述，尚難遽認中興銀行就所通過之環亞公司A16貸案
    、A16-1展期案、A16-3增補案，其程序有何違反起訴書所列
    中興銀行所頒佈之各種授信業務相關規章情事。另公訴人亦
    未舉證被告甲○○、金桐林、簡萬三、林竹雄、莊俊達、徐
    雲權、劉世陽、丙○○等人於授信及撥款程序中，有何違反
    銀行授信法律（如同一關係人、利害關係人貸款條件、額度
    之限制）、主管機關令函規定之情事，因此環亞公司申請A1
    6 貸案、A16-1展期案、A16-3增補案之核准、貸放決定，是
    否有違背中興銀行委託予被告等人之任務而該當於刑法背信
    罪，當視該貸款案、展期案在實質上是否屬於無可貸性，而
    被告等人仍基於背信故意以及為自己或第三人之利益或損害
    本人利益之不法意圖，違背其任務，濫用其授信、核貸之權
    利而損害中興銀行之財產或其他利益而定。關於可貸性之存
    否，爰依上揭5P原則所示之各點，就本件貸案加以分析之。
  A.A16貸款案部分：
    本案之借款戶環亞公司係於66年12月20日成立，當時之資本
    額為2000萬元，嗣增資為10億元，實收資本額為5億元，本
    案申請時負責人為鄭大川，鄭周敏家族持股77.74％，其主
    要營業項目為經營百貨公司、超級市場，因其賣場位於地下
    1、2層及地上1至6層，其於樓層則出租經營休閒事業、辦公
    室等業務，85年度租金收入為1億4645萬元，占業外收入
    56.38％為業外收入最大來源。又該公司83年、84年及85年
    之營業收入分別為23億3548萬元、25億9496萬元、26億7064
    萬元，稅前損益則為607萬元、1691萬元、負5113萬元，其
    中85年因所提供之暫結報表中部分費用未調整，以致營業費
    用增加24.07％，其稅前盈餘隨表調整後，應同營收成長而
    成長，而環亞公司第一季業績較去年同期衰退2％，在和其
    他中小型百貨公司第一季業績相較之下，其成績尚可（統領
    百貨衰退11％、欣欣大眾衰退5％、力霸衡陽衰退47％、今
    日百貨峨眉衰退21％），本件借款用途為原向宏福票券及國
    華人壽申貸支應營運週轉資金之額度所轉貸，並將以營業收
    入作為繳息來源，其債權保證方面，環亞公司提供其所有之
    臺北市○○○路○段337號（即環亞百貨）13樓建物、土地
    設定第一順位抵押權之方式以為擔保。中興銀行於86年5月7
    日鑑價之結果，上開不動產之總值為1億6760萬元，放款值
    共為1億4538萬元，此外，復徵有鄭大川、鄭周敏為連帶保
    證人，其中鄭周敏甫於本件貸款前一年即85年獲富士比雜誌
    選為華人首富，查詢聯合徵信中心，兩人之信用正常，無不
    良逾期記錄，惟鄭周敏當時因涉及新偕中建設超貸事件而遭
    移送臺灣臺北地方法院檢察署偵辦中等情，有中興銀行總行
    授信批覆書、臺北分行授信報告各1份附卷可按（見證據卷
    二第61-65頁），是本案借貸戶環亞公司經營績效日益好轉
    ，其財務結構雖非甚佳，然並非惡劣，而本件資金用途尚屬
    正當，債權保障條件相當，借款戶之資力、信用於當時之狀
    態下亦非不足，還款來源亦不缺乏，在授信5P原則所揭示之
    各種考慮因素中（即借款戶、資金用途、還款來源、債權保
    障、授信透視）所顯現之貸款條件均屬正向，衡其借款戶之
    整體條件，並非絕對無可貸性，因此中興銀行通過A16貸案
    之決定，並未逾越一般銀行審查貸款授信之合法權限空間。
    公訴人僅以環亞公司財務結構及年度獲利表現不佳之負面因
    素，遽認被告等人於該次授信決策過程中，主觀上具有損害
    中興銀行利益之意圖，而故意為違背任務之行為，因認被告
    甲○○、金桐林、簡萬三、林竹雄、莊俊達、徐雲權等人在
    本件貸款案之授信過程中之所為，有共同違背中興銀行所委
    託任務之行為云云，並非可採。
  B.A16-1展期案部分：
    經查，本件展期案之資金用途、債權保障與上開A16貸案均
    為相同，又該公司，另其84年、85年、86年1至12月份之營
    業收入分別為25億9496萬元、26億7064萬元、23億9523萬元
    ，稅前損益分別為1688萬元、1259萬元、4446萬元，淨值比
    率分別為16.01％、16.18％、9.07％有中興銀行授信批覆書
    1份在卷可參（見證據卷二第67頁），是環亞公司所提供之
    債權擔保條件未見減少，其營業收入部分，亦無巨幅下滑之
    跡象，獲利卻大幅增加，財務結構不佳，是借款戶之財務條
    件正向、負向兼具，並非絕對無經營價值。又依上開中興銀
    行授信批覆書，環亞大飯店公司87年資產淨值為7億9925萬
    元，連帶保證人鄭周敏之財產淨值為2445萬元故環亞公司、
    連帶保證人之資力、信用狀態尚屬平穩。又亞洲金融風暴於
    86年間逐漸成形後，我國至遲於87年間即遭受嚴重波及，等
    情，業如前所述（見A1-1展期案之實質審查部分B.），以當
    時經濟情勢險峻之情況下，環亞公司獲利反而遽增，以當時
    市場條件觀之，尚難認其絕無可貸性之存在。因此中興銀行
    容許環亞公司展期，既符合中興銀行內部規章，在授信5P原
    則所揭示之各面向（即借款戶、資金用途、還款來源、債權
    保障、授信透視）均非絕對無繼續授信空間之情形下，被告
    甲○○、金桐林、簡萬三、林竹雄、莊俊達、徐雲權等人參
    與中興銀行通過A16-1展期案之授信程序，並無何違背任務
    之行為。
  C.A16-3增補案部分：
    經查，本件增補案之不動產抵押及連帶保證人與A16-1展期
    案相同，惟因欠稅之緣故，作為該2億9000萬元貸款擔保品
    之環亞百貨13樓遭臺北市稅捐稽徵處以88年6月22日北市稽
    松山創字第8890743200號函禁止處分（見A3卷第212頁），
    是本件環亞公司所提供之債權擔保條件較A13貸案時已有減
    少。另87年12月間環亞公司對亞太銀行南京分行有繳息不正
    常之情形，並自88年1月21日起欠繳向中興銀行臺北分行貸
    款之利息，至88年6月30日時，環亞公司積欠臺北分行利息
    已逾6個月等情，亦有前述列管授信案報告表、簡便行文表
    、授信戶覆審表各1份附卷可稽（見A3卷第126頁、證據卷二
    第74頁、第103頁），是環亞公司財務結構惡化等情，應堪
    確認，顯然本件借款戶條件、還款來源等面向均屬不佳，而
    債權保障之擔保品質亦遜於往昔。然銀行之授信行為既負一
    定之社會責任，並受政府政策動向之影響等情已如上述，且
    對於景氣翻轉之預測、借貸戶經營狀況改善之預期，亦難排
    除附帶風險之必然性，證人李文中亦於本院審理時證稱，如
    果一個案件屆期，伊會去衡量客戶是否有到達要去收回的階
    段，如果有到達要收回的階段，就要考量後面的副作用，例
    如：是否會造成負面影響，或是客戶就垮掉了，這時候綜合
    研判，就不見得一次要收回等語（見本院卷八第27頁），被
    告等以收回貸出之資金為考量，以增加放款利率、限制額度
    ，並採到期逐步回收之授信政策，隨時注意集團整體財務調
    度狀況之條件（見A3卷第212頁），證人黃現隸亦於本院審
    理時證稱，如果客戶財務狀況不好，不見得一定要收回，如
    果要收回的話，現在的客戶大概要會被收回很多，如果客戶
    的財務狀況不好，但有足夠的擔保條件的話，就不見得一定
    要收回，另外也可能是景氣循環，現在顯示是虧損，之後可
    能會慢慢起來，這種狀況就不見得要收回等語（見本院卷八
    第27頁），核准增補契約，繼續原先之授信，支持環亞公司
    繼續經營以待時機反轉，因認本件授信透視方面仍有弭平損
    失之展望，而同意以增補契約方式繼續授信之，此應仍屬在
    其商業判斷空間內所為之決策，尚難據此認定被告等人主觀
    上具有損害中興銀行利益之意圖，而故意為違背任務之行為
    。再參以中興銀行嗣後經當時之主管機關財政部指定中央存
    款保險公司於89年4月間進駐接管，並代行董事會職權後，
    環亞公司又於89年7月間申請本件2億9000萬元再度展期，當
    時該公司財務結構、信用評等均無優於A16-3增補案時之條
    件，連帶保證人亦出現信用異常記錄，有中興銀行授信批覆
    書1份可參（見證據二卷第78-82頁），換言之，其借款戶財
    務結構、經營狀況、債權保障、還款來源均不如A16-3增補
    案當時之條件。然中央存款保險公司之監管小組猶於89年7
    月7日與中興銀行總行、環亞集團三方協商，決議予以債務
    展延，再給予環亞集團時間進行瘦身清償債務，有亞世集團
    相關授信戶與中興銀行債權債務協商會議結論及會議紀錄各
    1份在卷可考（見證據二卷第210-213頁），上開監管小組復
    於89年7月14日第1次監管人代行董事會職權會議中決議同意
    展延環亞公司之本件貸案，以協助其集團共度難關，此有上
    開中興銀行授信批覆書1份附卷可稽。當時參與中央存款保
    險公司接管中興銀行，並為接管小組成員之一之證人曾忠勳
    亦於本院審理時證稱，伊於89年4月28日監管小組進駐中興
    銀行以後，對環亞集團即亞世集團授信戶做展期的業務審查
    ，展期的程序在監管小組進駐以後的程序，與進駐前幾乎是
    相同的，也是由營業單位他們洽借款人談妥展期的條件以後
    ，按相關的徵授信的法規分析作成徵信及授信的資料，再送
    到總行的審查部複審，整個審查部的作業完成後，提報中興
    銀行的授信審查委員會審議完成，送交伊收件過濾，簽註意
    見再提監管小組代行中興銀行董監事聯席會議作集議制的討
    論，由潘榮政召集人擔任主持人討論是否通過決議。當時主
    管機關要求監管小組對於金融機構營業服務不能中斷，存款
    人要領錢要能領到錢，借款人按照合約，如果還沒有到期的
    話，不能隨便請他還錢，假設借款人借款到期，他有繼續使
    用資金需求的時候，可以向中興銀行提出展期的申請，假設
    借款人經過徵授信查詢，有信用不良，或是財務狀況惡化種
    種情況時，就必須有用不同的條件下或者是給予拒絕他的展
    期，亞世集團的案子大致上就是在這種條件下給予展期，其
    實在那個時候的環境與現在有點類似，處於亞洲金融風暴的
    情形，中央銀行開會呼籲銀行不要聽信媒體的報導，緊縮銀
    根，這樣會造成連鎖的反應，對國內的金融或是經濟企業造
    成不良的影響，希望可以創造三贏的局面，就是政府、銀行
    、借款人，在這種非常的環境下，伊等給予非常的有條件的
    ，很審慎的來處理給予展期，依照伊作授信業務的經驗，授
    信到期並非僅有強制執行一途，也有可能比如說企業剛好在
    週轉有困難點，讓他展期，讓他資金可以順暢，就可以還款
    （見本院卷十二第45頁反面至第46頁、第47頁反面至第48頁
    、第49頁反面），證人王玉枝復證稱，從88年發生金融風暴
    之後，中央存款保限公司接管中興銀行時期，也有很多企業
    都有紓困的狀況，就伊自己處理的部份，像燁興、燁聯、燁
    隆、東帝士集團、中紡等也陸續傳出需要做紓困，主管機關
    甚至要求最大債權銀行主動聯繫其他債權銀行召開紓困會議
    來協助這些企業渡過難關，事後來看，有些案子經過債權銀
    行的輔導，讓這些公司獲得重生的機會，可是也有輔導失敗
    的例子，輔導就是繼續提供紓困融資，採取的方式都是利息
    掛帳，即積欠的利息，可能是部分先暫緩繳納足額全部利息
    ，只繳納部分的利息，同意本金清償展延，讓公司可以繼續
    營運等語（見本院卷八第46頁）。顯見縱由財政部指定，兼
    具公部門色彩之中央存款保險公司監管小組，亦由其處理授
    信業務經驗，認為本件就授信透視而言尚具有改善其經營現
    狀之空間，而同意環亞公司展期之申請，是其尚有繼續授信
    之商業判斷空間之情，應堪確認。相較之下，本件A16-3增
    補案申請當時，環亞公司之授信條件並非劣於上開案件申請
    時，公訴人竟以此案並無任何通過空間，因認屬於刑法上之
    背信罪行為，顯然其所預設之構成要件適用標準並非穩定，
    且過於擴張刑法背信罪之刑罰範圍，並非可採。公訴人認被
    告甲○○、金桐林、簡萬三、劉世陽、丙○○等人在本件展
    期案之授信過程中之所為，有共同違背中興銀行所委託任務
    之行為云云，容難採信。
（15）A17貸案部分：
  貸案之形式審查：
    起訴書雖認環亞公司以原向中興票券貸款之3億7000萬元之
    授信額度申請轉貸至中興銀行臺北分行，另外再申請信用放
    款8000萬元，作為營業運轉之用，合計申貸4億5000萬元，
    嗣中興銀行於87年10月20日經第3屆第19次常董會通過將授
    信額度刪減為8000萬元，且無視於中興銀行臺北分行經辦人
    員施雅芬於87年5月8日製作之徵信報告對於環亞公司之信用
    評等不佳，為85年47分（E等）、86年47分（E等），竟仍通
    過A17貸案，違反中興銀行經常性週轉資金貸款作業要點第2
    條之規定，有違背其等職務之行為云云。然查，中興銀行經
    常性週轉資金貸款作業要點第2條雖規定「貸款對象：以信
    用正常，業務、財務良好，徵信資料完整之客戶為對象」，
    然其所謂「正常」、「良好」、「完整」均屬不確定法律概
    念，並無一客觀具體標準，亦非絕對二分法，如何之信用狀
    態始稱正常？如何之業務標準、財務結構良好始稱良好？如
    何程度之徵信資料始稱完整？均因各人經歷、學識、膽識、
    現實經濟社會條件及經營理念而有所落差，依本院前述之商
    業判斷餘地原則，若其決定得以被不確定法律概念所涵蓋，
    即可被認為合法。中興銀行臺北分行經辦人員施雅芬於87年
    5月8日製作之徵信報告對於環亞公司之信用評等為85年47分
    （E等）、86年47分（E等），然中興銀行授信業務程序之內
    控機制所定義之信用評等，應係供授信部門承作授信案訂定
    利率或費率之參考，與銀行得否承做授信無關等情，業經本
    院一再說明如上（見A1貸案及A1-1展延案之形式審查），且
    本件徵有環亞公司所有之臺北市○○○路○段337號14樓及14
    樓之一（即環亞百貨）不動產作為擔保品，該不動產坐落於
    臺北市○○○路及敦化北路口，建坪1483.86坪，周遭辦公
    大樓、金融票券業林立，並有中華體育場及中華體育館等休
    閒去處，中興銀行鑑定價為3億9527萬元，放款值為3億3575
    萬元，並徵荊皋、鄭周敏為連帶保證人，該二人經聯合徵信
    中心查詢之結果，當時均信用正常，無不良逾期記錄等情，
    有中興銀行臺北分行授信報告1紙附卷可參（見證據二卷第
    131-132頁），另依中興銀行授信批覆書之記載，上開連帶
    保證人亦無任何信用異常記錄，是依卷證所示，並無任何顯
    示環亞公司信用大幅貶落以致難以授信之訊息，且該公司申
    請本件貸案前3年即84年、85年、86年之營業收入分別為25
    億9496萬元、26億7064萬元、23億9523萬元，稅前盈餘則分
    別為1688萬元、1259萬元、3260萬元，是其業務狀態穩定、
    獲利亦優於往常，均非顯然已達敗壞之程度，且其徵信資料
    仍屬完整，自難認完全不符中興銀行經常性週轉資金貸款作
    業要點第2條之規定。公訴人認中興銀行通過A17貸案有違上
    開規定云云，並非可採。
  貸案之實質審查：
    綜上所述，尚難遽認中興銀行就所通過之環亞公司A17貸案
    ，其程序有何違反起訴書所列中興銀行所頒佈之各種授信業
    務相關規章情事。另公訴人亦未舉證被告甲○○、金桐林、
    簡萬三、莊俊達、徐雲權等人於授信及撥款程序中，有何違
    反銀行授信法律（如同一關係人、利害關係人貸款條件、額
    度之限制）、主管機關令函規定之情事，因此環亞公司申請
    A17貸案之核准、貸放決定，是否有違背中興銀行委託予被
    告等人之任務而該當於刑法背信罪，當視該貸款案、展期案
    在實質上是否屬於無可貸性，而被告等人仍基於背信故意以
    及為自己或第三人之利益或損害本人利益之不法意圖，違背
    其任務，濫用其授信、核貸之權利而損害中興銀行之財產或
    其他利益而定。關於可貸性之存否，爰依上揭5P原則所示之
    各點，就本件貸案加以分析之。本案之借款戶環亞公司係於
    66年12月20日成立，當時之資本額為2000萬元，嗣增資為10
    億元，實收資本額為5億元，本案申請時負責人為鄭大川，
    鄭周敏家族持股77.74％，其主要營業項目為經營百貨公司
    、超級市場，環亞百貨大樓地下1、2層除保留美食街及少、
    淑女服飾館外，以出租予IKEA使用，地上1至6樓為百貨使用
    ，七樓擬規劃成特賣場，其他樓層則出租經營休閒事業或是
    辦公室使用，目前出租樓層有8樓、13樓。又該公司84年、8
    6年及86年之營業收入分別為25億9496萬元、26億7064萬元
    、23億9523萬元，稅前損益則為1688萬元、1259萬元、3260
    萬元，而環亞公司86年收入呈衰退情況，稅前盈餘有賴業外
    收入挹注而轉虧為盈，本件借款用途為原向中興票券申貸支
    應營運週轉資金之額度所轉貸，並將以營業收入作為繳息來
    源，其債權保證方面，環亞公司提供其所有之臺北市○○○
    路○段337號（即環亞百貨）14樓及14樓之1建物、土地設定
    第一順位抵押權之方式以為擔保，該不動產坐落於臺北市○
    ○○路及敦化北路口，建坪1483.86坪，周遭辦公大樓、金
    融票券業林立，並有中華體育場及中華體育館等休閒去處，
    中興銀行鑑定價為3億9527萬元，放款值為3億3575萬元，並
    徵荊皋、鄭周敏為連帶保證人，該二人經聯合徵信中心查詢
    之結果，當時均信用正常，無不良逾期記錄等情，有中興銀
    行臺北分行授信報告1份附卷可按（見證據卷二第131-132頁
    ），是本案借貸戶環亞公司經營績效雖略有退步，然獲利情
    形良好，其財務結構雖非甚佳，然並非惡劣，而本件資金用
    途尚屬正當，債權保障條件優厚，借款戶之資力、信用於當
    時之狀態下亦非不足，還款來源亦不缺乏，在授信5P原則所
    揭示之各種考慮因素中（即借款戶、資金用途、還款來源、
    債權保障、授信透視）所顯現之貸款條件均屬正向，衡其借
    款戶之整體條件，並非絕對無可貸性，因此中興銀行通過A1
    7貸案之決定，並未逾越一般銀行審查貸款授信之合法權限
    空間。公訴人僅以環亞公司信用評等不佳之負面因素，遽認
    不應貸放環亞公司款項，被告等人於該次授信決策過程中，
    主觀上具有損害中興銀行利益之意圖，而故意為違背任務之
    行為，因認被告甲○○、金桐林、簡萬三、莊俊達、徐雲權
    等人在本件貸款案之授信過程中之所為，有共同違背中興銀
    行所委託任務之行為云云，並非可採。
（16）A18貸案部分：
  貸案之形式審查：
    起訴書雖認中興銀行88年7月2日經第3屆第48次常董會議同
    意增貸環亞公司短期放款1506萬元，授信期間1年，以供該
    公司清償欠息，並減免全數違約金，有違中興銀行經常性週
    轉資金貸款作業要點第2條、中興銀行授信業務規則第17條
    、第23條及第148條、授信業務逾期違約金減免辦法第5條第
    1款等規定，且無視於中興銀行臺北分行經辦人員施雅芬於
    授信批覆書之「申請單位意見」欄中如實記載：「環亞公司
    截至88年6月止尚積欠本行利息共1507萬9916元，.... 經照
    會金融同業，借戶還款繳息均有遲延，有逾期發生」及中興
    銀行總行審查部經辦乙○○於授信案件報核表之「授信風險
    及審查部初審意見」欄中載明「環亞公司之借金流量發生缺
    口，集團資金趨緊，繳息有遲繳現象」等語，竟仍通過A18
    貸案，有違背其等職務之行為云云。然查：
  A.按中興銀行授信業務規則第17條、第23條及第148條固有「
    授信戶如有下列情形之一者均不准或應即停止其授信，縱經
    審核核定認可亦不得撥貸：授信用途不正當或有投機性質
    者，授信用途不實及不接受本行輔導者，授信戶信用貶
    落或授信可能變成呆滯者，授信戶違反與本行所簽訂契據
    之任何條款者。」、「授信逾期清償或本行認其無清償能力
    者，應即進行催討，並伺機對借保人財產採取保全程序。對
    逾期授信之處理，應依照『不良授信債權處理準則』及相關
    規定為之。」、「授信戶有下列情形之一發生時，其授信即
    為或視為逾期：任何一宗債務不按期還本付息時，惟已依
    約展期者不在此限，經票據交換所列為拒絕往來者，授
    信戶之財產經法院強制執行者，停業清理財產、進行重整
    或破產程序者，毀損或減少擔保物之價值者，因死亡而
    繼承人聲明限定或拋棄繼承者，刑事或行政上之強制處分
    其財產被沒收、沒入或徵收者，有違約情事者。」之規定
    ，又中興銀行經常性週轉資金貸款作業要點第2條亦規定「
    貸款對象：以信用正常，業務、財務良好，徵信資料完整之
    客戶為對象」，中興銀行授信業務逾期違約金減免辦法第5
    條第1項復規定「合於下列情形之一者，得依違約金減免權
    限核定減免：一、借款本金雖已到期，但借戶已在到期日前
    相當時日提出續約或展期之申請者；二、因不可歸責客戶之
    原因，致未能辦理續約或展程度足以影響履行債務，且逾期
    未滿三個月者；四、存款實績對借款金額之比率在10％以上
    之優良客戶；五、逾期催收戶經和解或由保證人代償而以減
    免違約金為償還本息之條件者；六、其他特殊情形可以減免
    」。
  B.然查諸卷內資料，並無顯示貸款申請人環亞公司於88年間當
    時有何授信用途不正當或有投機性質、授信用途不實及不接
    受輔導、授信戶違反所簽訂契據之任何條款之情形，起訴書
    亦僅認環亞公司當時無力繳息，財務狀況惡劣，未曾主張或
    舉證環亞公司授信用途不正當、有投機性質、授信用途不實
    及不接受輔導之事實，故環亞公司是否有授信戶信用貶落或
    授信可能變成呆滯之情形，即為本件貸案是否違反中興銀行
    授信業務規則第17條之關鍵。經查，本件A18貸案1506萬元
    係短期純信用放款，徵有荊皋、鄭周敏、鄭孝孝為連帶保證
    人，借戶、保證人均信用正常，無不良紀錄，惟照會金融業
    者之結果，借戶有還款繳息遲延之現象，有逾期發生。環亞
    公司當時之資產淨值為7億8614萬8000元，而連帶保證人鄭
    周敏之財產淨值則為2445萬元等情，有中興銀行授信批覆書
    1份在卷可參（見A3卷第207-209頁），以環亞公司、連帶保
    證人之資力與本件A18貸案之貸款額度相較，並參酌環亞公
    司、連帶保證人與中興銀行往來信用正常，無不良紀錄之事
    實尚難認本件貸案授信審查時，環亞公司已屬信用貶落，而
    本件授信可能變成呆滯之事實。另中興銀行臺北分行經辦員
    施雅芬雖於授信批覆書之「申請單位意見」欄中記載「環亞
    公司截至88年6月止尚積欠本行利息共1507萬9916元，....
    經照會金融同業，借戶還款繳息均有遲延，有逾期發生」等
    語，中興銀行總行審查部經辦乙○○於授信案件報核表之「
    授信風險及審查部初審意見」欄中亦載明「環亞公司之借金
    流量發生缺口，集團資金趨緊，繳息有遲繳現象」等語，然
    此均屬對於該公司繳息狀況、現有財務資訊之評語、建議，
    並無任何顯示環亞公司信用大幅貶落以致難以授信之訊息，
    故尚難以公訴人提出之證據，認定本件A18貸案有違反中興
    銀行授信業務規則第17條規定之情形。
  C.又按中興銀行授信業務規則第148條第1款前段固有「授信戶
    有下列情形之一發生時，其授信即為或視為逾期：任何一
    宗債務不按期還本付息時」之規定，而同規則第23條亦規定
    ：「授信逾期清償或本行認其無清償能力者，應即進行催討
    ，並伺機對借保人財產採取保全程序。對逾期授信之處理，
    應依照『不良授信債權處理準則』及相關規定為之」，而中
    興銀行臺北分行經辦施雅芬於授信批覆書之「申請單位意見
    」欄中固記載：「環亞公司截至88年6月止尚積欠本行利息
    共1507萬9916元，... 」等語（見A3卷第209頁），另中興
    銀行審查部經辦乙○○製作授信案件報核表之「授信風險及
    審查部初審意見」欄中載明「環亞公司之借金流量發生缺口
    ，集團資金趨緊，繳息有遲繳現象」等語，然所謂「授信逾
    期清償」，應係指貸款屆期無法償還本金、利息而言，已如
    上述（見A3貸案之形式審查C.），而環亞公司上開欠繳之利
    息，依中興銀行臺北分行經辦員施雅芬於前揭授信批覆書附
    件之記載，係源自於中興銀行貸放予環亞公司之8000萬元（
    A17貸案）及2億9000萬元（A16貸案），然前者（A17貸案）
    係中興銀行第3屆第19次常董會於87年10月20日通過，授信
    期間為1年，有該貸案之中興銀行授信批覆書1份附卷可稽（
    見證據二卷第129-130頁），於本件A18貸案申請之時，尚未
    屆期。至於後者（A16貸案），則先於87年6月16日由中興銀
    行第3屆第2次常董會通過展期1年，再經中興銀行第3屆第57
    次常董會以增補契約之方式延長授信期間1年，而將之展期
    至89年6月21日止等情，均如上述（見A16-1展期案、A16-3
    增補案之說明），顯然本件A18貸案申請之際，關於A16、
    A17貸案之本金授信期間亦已因展期，符合中興銀行授信業
    務規則第148條第1款後段「惟已依約展期者不在此限」之規
    定，自無依同規則第23條「應即進行催討，並伺機對借保人
    財產採取保全程序」方式處理之必要。
  D.又按中興銀行授信業務逾期違約金減免辦法第5條第1項第1
    款規定「合於下列情形之一者，得依違約金減免權限核定減
    免：一、借款本金雖已到期，但借戶已在到期日前相當時日
    提出續約或展期之申請者」，惟對於借款本金未到期，或業
    經展期而尚未屆期，即已生違約金者（按，依上開辦法第2
    條之意旨，未按期繳納利息亦可能產生違約金）之較輕微情
    狀，反無減免違約金之規定，顯失事理之平，故依舉重以明
    輕之法理，上開借款本金未到期，或業經展期而尚未屆期，
    即已生違約金者，自得類推適用同辦法第5條第1項第1款之
    規定減免違約金。經查，本件A18貸案係於88年7月2日第3屆
    第48次常董會議同意減免違約金等情，業如前述。又依中興
    銀行臺北分行經辦施雅芬為A18貸案所製作之授信批覆書附
    件指出，環亞公司迄至當時為止，信用正常，並無不良紀錄
    （見A3卷第209頁），此外，遍閱公訴人提出之證據，亦無
    提及在本件貸案申請前，環亞公司有出現任何授信逾期之事
    實（上開授信批覆書雖提到「照會金融同業，借戶還款繳息
    均有遲延，有逾期發生。」等語，然此既非中興銀行之貸案
    ，即不屬對於中興銀行之授信逾期事實，併此敘明）。再者
    ，上述A16、A17貸案亦均因展期、增補契約而不構成授信逾
    期或視為逾期之情形，故依前揭說明，本件A18貸案自得類
    推適用中興銀行授信業務逾期違約金減免辦法第5條第1項第
    1款之規定，由權責單位核定減免違約金。公訴人以被告等
    人明知環亞公司並無得減免違約金之事由，受理及參與中興
    銀行常董會核准A18貸案中減免違約金部分程序云云，容屬
    無據。
  E.又中興銀行經常性週轉資金貸款作業要點第2條雖規定「貸
    款對象：以信用正常，業務、財務良好，徵信資料完整之客
    戶為對象」，然其所謂「正常」、「良好」、「完整」均屬
    不確定法律概念，並無一客觀具體標準，亦非絕對二分法，
    如何之信用狀態始稱正常？如何之業務標準、財務結構良好
    始稱良好？如何程度之徵信資料始稱完整？均因各人經歷、
    學識、膽識、現實經濟社會條件及經營理念而有所落差，依
    本院前述之商業判斷餘地原則，若其決定得以被不確定法律
    概念所涵蓋，即可被認為合法。本件中興銀行臺北分行經辦
    人員施雅芬為A18貸案製作之授信批覆書「申請單位意見」
    欄中雖有「環亞公司截至88年6月止尚積欠本行利息共1507
    萬9916元，... 經照會金融同業，借戶還款繳息均有遲延，
    有逾期發生」之記載，中興銀行總行審查部經辦乙○○復於
    授信案件報核表「授信風險及審查部初審意見」欄中註記「
    環亞公司之借金流量發生缺口，集團資金趨緊，繳息有遲繳
    現象」等語，惟施雅芬復於同欄位記載借戶、保證人之信用
    正常，無不良紀錄等信用狀態之正向敘述（見A3卷第209頁
    ），是該公司之信用並非到達不得予以任何授信之程度。又
    依中興銀行永吉分行88年6月間A3貸案申請時所提出之授信
    報告（本件貸案授信批覆書僅記載環亞公司85年、86年之財
    務情形，故以當時其他分行之資料參照之）指出，環亞公司
    之85、86、87年度營業收入分別為26億7064萬元、23億9523
    萬元、16億3770萬元，當年度損益分別為1259萬元、3260萬
    元、1956萬元等情（見證據卷一第75頁），其87年度營業收
    入比86年度減少7億餘元，然其87年度稅前損益1956萬元，
    遜於86年之3260萬元，然卻較85年之1259萬元為佳，而其87
    年度營收萎縮之主因，依該貸案授信報告指稱，係大樓重新
    改建，預定以大型賣場之方式重新經營，因有此結構性轉變
    ，造成營業額衰退。由此觀之，環亞公司之業務、財務狀況
    亦非顯然已達敗壞之程度，其徵信資料仍屬完整等情業如前
    所述，自難認完全不符中興銀行經常性週轉資金貸款作業要
    點第2條之規定。公訴人認中興銀行通過A18貸案有違上開規
    定云云，並非可採。
  貸案之實質審查：
    綜上所述，尚難遽認中興銀行就所通過之環大公司A18貸案
    ，其程序有何違反起訴書所列中興銀行所頒佈之各種授信業
    務相關規章情事。另公訴人亦未舉證被告甲○○、金桐林、
    簡萬三、劉世陽、丙○○等人於授信及撥款程序中，有何違
    反銀行授信法律（如同一關係人、利害關係人貸款條件、額
    度之限制）、主管機關令函規定之情事，因此環亞公司申請
    A18貸案之核貸、准許等決定，是否有違背中興銀行委託予
    被告等人之任務而該當於刑法背信罪，當視該貸款案在實質
    上是否屬於無可貸性，而被告等人仍基於背信故意以及為自
    己或第三人之利益或損害本人利益之不法意圖，違背其任務
    ，濫用其授信、核貸之權利而損害中興銀行之財產或其他利
    益而定。關於可貸性之存否，爰依上揭5P原則所示之各點，
    就本件貸案加以分析之。經查，本案之借款戶環亞公司係於
    66年12月20日創立，當時之負責人為荊皋，實收資本額為5
    億元，其主要營業項目為經營百貨公司、超級市場，其債權
    保證方面，徵得環亞公司董事長荊皋、及鄭周敏、鄭孝孝等
    3人為連帶保證人，其等均無信用異常記錄，而其財務狀況
    ，87年度營業收入比86年度減少7億餘元，然其87年度稅前
    損益1956萬元，遜於86年之3260萬元，然卻較85年之1259萬
    元為佳，而其87年度營收萎縮之主因為大樓重新改建，預定
    以大型賣場之方式重新經營，因有此結構性轉變，造成營業
    額衰退，而還款來原則係以環亞公司已簽發之利息欠款票據
    屆期兌付為主等情，有中興銀行授信批覆書、中興銀行永吉
    分行授信報告各1份附卷可參（見A3卷第207-209頁、證據卷
    一第75-76頁），而本件貸案之款項，係用於償還該公司積
    欠中興銀行之利息等事實，為公訴人所不爭執（見起訴書第
    31頁），其資金用途並非不正當，另經營型態之變更之目的
    既係為加強經營績效以提高獲利，並非顯然失當或有違法情
    事，且其稅前損益與前數年相比，並非屬大幅衰退，並具體
    規劃還款來源，則在授信5P原則所揭示之各面向（即借款戶
    、資金用途、還款來源、債權保障、授信透視）均無重大瑕
    疵之情形下，衡其借款戶之整體條件，並非絕對無可貸性，
    因此中興銀行通過A18貸案之決定，並未逾越一般銀行審查
    貸款授信之合法權限空間。故公訴人認被告甲○○、金桐林
    、簡萬三、劉世陽、丙○○等人在本件貸款案之授信過程中
    之所為，有共同違背中興銀行所委託任務之行為云云，並非
    可採。
（17）A19貸案、A19-1變更案、A19-2寬限期案、A19-3減免案、
      A19-4免徵案、A19-5減免案部分：
    起訴書認中興銀行87年1月16日經第2屆第111次常董會決議
    通過貸放環亞大飯店公司經常性週轉資金貸款1億9000萬元
    （授信科目：短期放款），授信期間為1年，嗣於87年12月2
    3日又經第3屆第28次常董會決議通過將貸款餘額1億8500萬
    元之授信科目由1年短期放款變更為5年中期放款，又於88年
    3月11日經第3屆第37次常董會決議核准將該貸款之本金寬限
    1年6個月，由88年2月12日展延至89年8月12日止，後於88年
    7月30日環亞大飯店公司申請自88年7月1日起調降利率為8％
    ，為期1年，並全額減免88年2月12日至88年7月31日之違約
    金62萬7412元時，由蔡宗勳報請總行審查部簡萬三於88年8
    月5日予以同意，另由中興銀行東門分行經辦人員游志雄於
    88年8月17日製作列管授信報告表，並簽擬意見：「因環亞
    大飯店公司無法提供前述12張支票繳息，提請總行准予免再
    徵提繳息票」，經提報劉世陽及被告甲○○批准，之後被告
    甲○○復於88年12月30日批准環亞大飯店公司又減免自88年
    7月12日至88年12月30日止之全數違約金68萬9653元，無視
    中興銀行東門分行經辦人員陳正仁於87年1月12日製作徵信
    報告，對環亞大飯店公司最近3年之信用評等為83年58分 (D
    等)、84年55分 (D等)、85年56分 (D等)，及經辦人員吳雅
    玲於87年12月1日製作之徵信報告「財務比率分析」欄記載
    「環亞大飯店公司與同業相較，財務結構、償債能力、經營
    能力及獲利能力均較弱」，信用評等為84年55分（D等）、
    85年55分（D等）、86年56分（D等），而違反中興銀行授信
    業務規則第17條、第23條及第148條（A19-2寬限期案部分）
    、中興銀行授信業務逾期違約金減免辦法第5條第1款（A19-
    3、A19-5減免案部分）、經常性週轉資金貸款作業要點第2
    條（A19貸案部分）、中興銀行經常性週轉資金貸款作業要
    點第6條（A19-1變更案部分）等規定（A19-4免徵案部分，
    起訴書並未敘明係違反何規定），有違背其等職務之行為云
    云。然查：
  A.按中興銀行授信業務規則第17條、第23條及第148條固有「
    授信戶如有下列情形之一者均不准或應即停止其授信，縱經
    審核核定認可亦不得撥貸：授信用途不正當或有投機性質
    者，授信用途不實及不接受本行輔導者，授信戶信用貶
    落或授信可能變成呆滯者，授信戶違反與本行所簽訂契據
    之任何條款者。」、「授信逾期清償或本行認其無清償能力
    者，應即進行催討，並伺機對借保人財產採取保全程序。對
    逾期授信之處理，應依照『不良授信債權處理準則』及相關
    規定為之。」、「授信戶有下列情形之一發生時，其授信即
    為或視為逾期：任何一宗債務不按期還本付息時，惟已依
    約展期者不在此限，經票據交換所列為拒絕往來者，授
    信戶之財產經法院強制執行者，停業清理財產、進行重整
    或破產程序者，毀損或減少擔保物之價值者，因死亡而
    繼承人聲明限定或拋棄繼承者，刑事或行政上之強制處分
    其財產被沒收、沒入或徵收者，有違約情事者。」之規定
    ，又中興銀行經常性週轉資金貸款作業要點第2條亦規定「
    貸款對象：以信用正常，業務、財務良好，徵信資料完整之
    客戶為對象」。
  B.然查諸卷內資料，並無顯示貸款申請人環亞大飯店公司於88
    年3月間A19-2寬限期案（其實際上並非一般展期案件，而係
    增加貸款寬限期1年6個月，詳見下述C.部分，然因公訴人並
    未質疑A19貸案、A19-1變更案有違反中興銀行授信業務規則
    第17條之情形，反而僅認A19-2寬限期案有違上開規定，故
    本院仍就A19-2寬限期案之可貸性說明之，先予敘明。）申
    請當時有何授信用途不正當或有投機性質、授信用途不實及
    不接受輔導、授信戶違反所簽訂契據之任何條款之情形，起
    訴書亦僅認環亞大飯店公司當時有無力繳息之情形，未曾主
    張或舉證環亞大飯店公司授信用途不正當、有投機性質、授
    信用途不實及不接受輔導之事實，故環亞大飯店公司是否有
    授信戶信用貶落或授信可能變成呆滯之情形，即為本件貸案
    是否違反中興銀行授信業務規則第17條之關鍵。經查，本件
    A19-2寬限期案原係由A19貸案衍生而來，而A19貸案短期信
    用放款1億9000萬元，係徵莊富泉、鄭周敏、鄭孝孝、鄭義
    義為連帶保證人，及環亞公司開票，環亞大飯店公司背書之
    本票，或環亞大飯店公司、環亞公司共同發票之本票作為保
    證之用，其中莊富泉為環亞大飯店公司董事長，鄭周敏、鄭
    綿綿（原名鄭孝孝）則均為亞洲知名人士，另鄭義義則為同
    家族成員，其等財產淨值分別為250萬元、7033萬元、5億00
    92萬元及6752萬元，四人近一年內均無退票記錄，亦無任何
    授信逾期之情形，環亞大飯店公司當時之資產淨值為30億36
    08萬元，有中興銀行授信批覆書、授信報告各1份附卷可按
    （見A4卷第108-112頁）。而A19-2寬限期案申請時，其貸款
    金額已縮減為1億8500萬元，而本件所徵之連帶保證人、保
    證本票與A19貸案相同，並於A19貸案申請展期（即A19-1變
    更案）時，加徵環亞公司提供之佳懿建設股份有限公司股票
    2000萬股作為債權之加強擔保。雖A19-2寬限期案申請當時
    環亞大飯店之資產淨值已降為26億8741萬5000元，且由申請
    時間相近之A11-1展期案授信批覆書觀之，當時連帶保證人
    莊富泉、鄭周敏之財產淨值分別為570萬元、7032萬元（見
    證據卷一第295頁），然以此時環亞大飯店公司之資產、連
    帶保證人之財產淨值與擔保品佳懿公司股票之數量與價值觀
    之，尚難認本件貸案申請授信時，被告等由申請資料得以知
    悉該次授信變成呆滯之可能性已達不得授信之地步，或授信
    戶信用貶落之程度已屆無可貸性之空間而認本件A19-2寬限
    期案有違反中興銀行授信業務規則第17條規定之情形。
  C.又按中興銀行授信業務規則第148條第1款前段固有「授信戶
    有下列情形之一發生時，其授信即為或視為逾期：任何一
    宗債務不按期還本付息時」之規定，而同規則第23條亦規定
    ：「授信逾期清償或本行認其無清償能力者，應即進行催討
    ，並伺機對借保人財產採取保全程序。對逾期授信之處理，
    應依照『不良授信債權處理準則』及相關規定為之」，而環
    亞大飯店公司於88年3月間以減輕財務負擔為由，向中興銀
    行申請寬限期1年6個月，自88年2月12日至89年8月12日為止
    ，有中興銀行授信核貸條件變更申請書1紙附卷可考（見證
    據卷二第158頁），然所謂「授信逾期清償」，應係指貸款
    屆期無法償還本金、利息而言，已如上述（見A3貸案之形式
    審查C.），中興銀行授信業務規則第148條第1款後段復有「
    惟已依約展期者不在此限」之但書規定。另原A19貸案復於
    87年12月23日由中興銀行第3屆第28次常董會決議通過將1億
    8500萬元之貸款變更為5年之中期放款（即A19-1變更案）等
    情，有中興銀行授信批覆書1份在卷可參（見證據卷二第150
    頁）。顯然本案（A19-2寬限期案）於88年3月間申請時，原
    貸案之本金借款尚未屆期，因此前開中興銀行授信核貸條件
    變更申請書上所謂「寬限期一年六個月」之意義，應非指清
    償期日屆至後又再請求展期1年6個月，在一般授信業務對於
    寬限期之定義，應係指在授信期間內，容許借戶在一段時間
    內付息不還本，與授信期間屆至後，再予展期而繼續授信之
    性質不同。又原A19貸案已因A19-1變更案而延長其授信期間
    ，本件授信核貸條件變更申請之際，並無授信逾期之事實，
    即無依同規則第23條「應即進行催討，並伺機對借保人財產
    採取保全程序」方式處理之必要。公訴人認被告等人未將原
    授信案視為逾期，立即進行催討及保全程序，違反中興銀行
    授信業務規則第23條、第148條之規定云云，顯屬誤會。
  D.又中興銀行經常性週轉資金貸款作業要點第2條雖規定「貸
    款對象：以信用正常，業務、財務良好，徵信資料完整之客
    戶為對象」，然其所謂「正常」、「良好」、「完整」均屬
    不確定法律概念，並無一客觀具體標準，亦非絕對二分法，
    如何之信用狀態始稱正常？如何之業務標準、財務結構良好
    始稱良好？如何程度之徵信資料始稱完整？均因各人經歷、
    學識、膽識、現實經濟社會條件及經營理念而有所落差，依
    本院前述之商業判斷餘地原則，若其決定得以被不確定法律
    概念所涵蓋，即可被認為合法。中興銀行東門分行經辦人員
    陳正仁雖於87年1月12日製作之徵信報告中，對環亞大飯店
    公司最近3年之信用評等為83年58分 (D等)、84年55分 (D等
    )、85年56分 (D等)，然中興銀行授信業務程序之內控機制
    所定義之信用評等，應係供授信部門承作授信案訂定利率或
    費率之參考，與銀行得否承做授信無關等情，業經本院一再
    說明如上（見A1貸案及A1-1展延案之形式審查），又陳正仁
    於徵信報告「財務比率分析」欄雖記載「與同業相比較，財
    務結構、償債能力、經營能力及獲利能力均較弱」等評語，
    然均屬對於該公司現有財務狀況之評語、建議，並無任何顯
    示環亞大飯店公司信用大幅貶落以致難以授信之訊息，況同
    案授信報告尚有「目前國人經濟能力提升，加以今年開始隔
    週休二日，可為國內觀光百貨業帶來一千億元的市場商機，
    前景可期」之正面展望，並提及本件連帶保證人鄭周敏為美
    國富士比雜誌刊登評為華人首富，資產總值達130億美元，
    另本件4位連帶保證人均無退票記錄等事實（見A4卷第111-1
    12頁），是該公司之信用並非到達不得予以任何授信。再者
    ，環亞大飯店公司83年度、84年度、85年度、86年月至10月
    之營業收入分別為8億9067萬元、8億9273萬元、10億0993萬
    元及9億4501萬元，本期損益則分別為3億0146萬元、1億139
    0萬元、2433萬元、8094萬元（見A4卷第111頁），其業績逐
    年上升，經營績效亦有好轉之現象，故其業務、財務狀況亦
    非顯然已達敗壞之程度，其徵信資料仍屬完整等情業如前所
    述，自難認完全不符中興銀行經常性週轉資金貸款作業要點
    第2條之規定。公訴人認中興銀行通過A19貸案有違上開規定
    云云（見起訴書第32頁），並非可採。
  E.又中興銀行授信業務逾期違約金減免辦法第5條第1項規定「
    合於下列情形之一者，得依違約金減免權限核定減免：一、
    借款本金雖已到期，但借戶已在到期日前相當時日提出續約
    或展期之申請者；二、因不可歸責客戶之原因，致未能辦理
    續約或展期手續者；三、客戶遭遇人力不可抗拒之重大災變
    ，其損失程度足以影響履行債務，且逾期未滿三個月者；四
    、存款實績對借款金額之比率在10％以上之優良客戶；五、
    逾期催收戶經和解或由保證人代償而以減免違約金為償還本
    息之條件者；六、其他特殊情形可以減免。」經查：
I. A19-3減免案部分
    經查，A19貸案於87年12月23日已由中興銀行第3屆第28次常
    務董事會決議通過將1億8500萬元之貸款變更為5年之中期放
    款（即A19-1變更案）等情，有中興銀行授信批覆書1份在卷
    可參（見證據卷二第150頁），因此環亞大飯店公司之A19貸
    案借款之授信期間已經變更為5年，在本件A19-3減免案88年
    7月30日申請時，借款本金並未到期。然就借款本金未到期
    ，或業經展期而尚未屆期，即已生違約金者，應依舉重以明
    輕之法理，類推適用同辦法第5條第1項第1款之規定減免違
    約金等情，業經本院詳細說明如上（見A18貸案之形式審查
    部分D.），本件貸案自得類推適用中興銀行授信業務逾期違
    約金減免辦法第5條第1項第1款之規定，由權責單位核定減
    免違約金。公訴人以被告等人明知環亞大飯店公司並無得減
    免違約金之事由，受理及參與中興銀行常董會核准A19-3減
    免違約金程序云云，並非可採。
II. A19-5減免案部分
    經查，A19貸案於87年12月23日已由中興銀行第3屆第28次常
    務董事會決議通過將1億8500萬元之貸款變更為5年之中期放
    款（即A19-1變更案）等情業經上述，因此環亞大飯店公司
    之A19貸案借款之授信期間已經變更為5年，在本件A19-5減
    免案88年12月30日申請時，借款本金並未到期。然就借款本
    金未到期，或業經展期而尚未屆期，即已生違約金者，應依
    舉重以明輕之法理，類推適用同辦法第5條第1項第1款之規
    定減免違約金等情，業經本院詳細說明如上（見A18貸案之
    形式審查部分D.），本件貸案自得類推適用中興銀行授信業
    務逾期違約金減免辦法第5條第1項第1款之規定，由權責單
    位核定減免違約金。公訴人以被告等人明知環亞大飯店公司
    並無得減免違約金之事由，受理及參與中興銀行常董會核准
    A19-5減免違約金程序云云，並非可採。
  F.又按中興銀行於81年1月29日第1屆第3次常董會通過核備之
    中興銀行經常性週轉資金貸款作業要點第6條第1項固規定：
    「貸款期限：一、提供擔保（品）者：最長以不超過2年為
    原則。二、無提供擔保（品）者：最長以不超過1年為原則
    」，惟依中興銀行第1屆第3次常董會於同日通過核定，復於
    同年11月26日第1屆第20次常董會修訂之中興銀行授信業務
    規則第32條、第41條第3款則分別規定：「放款依期限分為
    短期放款、中期放款及長期放款（第1項）。貸放期間在1年
    以內之放款為短期放款，超過1年而在7年以內者為中期放款
    ，超過7年者為長期放款（第2項）」、「中長期放款之資金
    用途，以左列為限：三供經常性週轉所需資金。」因此，就
    供借款人經常性週轉之目的所需資金而為貸款，中興銀行之
    內部訂有兩套規範，且就貸款期間部分，前者僅允許1至2年
    ，而後者則允許1年以上7年以下（中期放款），甚至7年以
    上（長期放款），則經常性週轉資金之貸放究竟應適用中興
    銀行經常性週轉資金貸款作業要點，抑或中興銀行授信業務
    規則，自容有解釋之空間。依本件（A19-1變更案）中興銀
    行授信批覆書申請項目欄之記載，本件之授信種類為「經常
    性週轉金貸款」，借款用途欄亦載明為「經常性週轉金」（
    見證據卷二第150頁），其授信報告亦記載：「現借戶擬向
    本分行申請經常性週轉金貸款之展期，作為營運週轉之需」
    等語（見證據卷二第153頁），是本件所貸放之資金係供環
    亞大飯店公司經常性週轉所用等情，自堪認定。且依該授信
    報告第一點中「本件貸放條件擬改為：科目以中放承作，授
    信期間5年.... 」等語，顯見環亞大飯店公司及本件中興銀
    行東門分行經辦人員陳正仁之原意，應均為適用中興銀行授
    信業務規則第32條、第41條第3款之規定，以中期放款之規
    範承作本件貸案。本件雖係源於A19貸放之展期，惟其終究
    係經常性週轉金貸放之性質，並無疑義。而該件貸款期限核
    定為5年，雖有違中興銀行經常性週轉資金貸款作業要點第6
    條第1項之規定，然仍屬符合中興銀行授信業務規則第32條
    、第41條第3款之規範，並非無據。且中興銀行授信業務規
    則於中興銀行經常性週轉資金貸款作業要點核定之後，仍有
    後續修訂情形，依後法優於前法之原則，即難謂中興銀行通
    過本件展期案不合其內部規範。又中興銀行經常性週轉資金
    貸款作業要點係就中興銀行授信業務規則中經常性週轉資金
    貸款部分所為之特別規範，可謂係位階較低之子法，然該要
    點就貸款期限之規定顯然違反母法即中興銀行授信業務規則
    之規定，其效力如何，可待質疑，故被告等參與本件A19-1
    變更案之申請、貸放程序雖有違反中興銀行經常性週轉資金
    貸款作業要點第6條第1項規定之情形，然亦難遽認被告等人
    之行為構成刑法第342條第1項背信罪之行為。
  G.至於A19-4免徵案，公訴人僅謂「被告甲○○竟以電話指示
    東門分行副理張四山交由經辦游志雄製作88年8月17日之列
    管授信報告表，並簽擬意見：『因環亞大飯店公司無法提供
    前述12張支票繳息，提請總行准予免再徵提繳息票』，經提
    報劉世陽及被告甲○○批准後，東門分行即未再向環亞大飯
    店公司要求提供繳息票」等語，並未說明被告甲○○、劉世
    陽同意環亞大飯店公司免再徵提繳息票究竟違反何規定而屬
    違背其任務之行為，亦無關於被告甲○○、金桐林、簡萬三
    、劉世陽、蔡宗勳於此「同意免再徵提繳息票」一事中，究
    係參與何事而有行為分擔，違反何規定之說明，故公訴人於
    95年3月24日提出之94年度蒞字第14358號檢察官補充理由書
    中所指甲○○、簡萬三、金桐林、劉世陽、蔡宗勳均因A19-
    4行為而共犯刑法背信罪云云，並無所據，即不可採。
  貸案之實質審查：
    綜上所述，尚難遽認中興銀行就所通過之環亞大飯店公司A1
    9貸案、A19-1變更案、A19-2寬限期案、A19-3減免案、A19-
    4免徵案、A19-5減免案，其程序有何違反起訴書所列中興銀
    行所頒佈之各種授信業務相關規章情事。另公訴人亦未舉證
    被告甲○○、簡萬三、金桐林、劉世陽、蔡宗勳等人於授信
    及撥款程序中，有何違反銀行授信法律（如同一關係人、利
    害關係人貸款條件、額度之限制）、主管機關令函規定之情
    事，因此環亞大飯店公司申請A19貸案、A19-1變更案、A19-
    2寬限期案之核准、貸放決定，是否有違背中興銀行委託予
    被告等人之任務而該當於刑法背信罪，當視該貸款案、展期
    案在實質上是否屬於無可貸性，而被告等人仍基於背信故意
    以及為自己或第三人之利益或損害本人利益之不法意圖，違
    背其任務，濫用其授信、核貸之權利而損害中興銀行之財產
    或其他利益而定（A19-3、A19-5減免案及A19-4免徵案均非
    授信案件本身，而係附隨於授信案之處置，故不在授信實質
    審查討論之列，併予敘明）。關於可貸性之存否，爰依上揭
    5P原則所示之各點，就本件貸案加以分析之。
  A.A19貸款案部分：
    本案之借款戶環亞大飯店公司係於66年12月22日成立，當時
    之資本額為5億元，負責人為鄭忠忠，嗣增資為15億元，本案
    申請時負責人為莊富泉，其主要營業項目為客房出租、附設
    餐廳、咖啡廳、酒吧間、國際會議廳及觀光遊樂場、其他經
    交通部觀光局核定與觀光旅館業有關之業務，又該公司83年
    、84年及85年、86年1至10月之營業收入分別為8億9067萬元
    、8億9273萬元、10億0993萬元及9億4501萬元，本期損益則
    為3億0146萬元、1億1390萬元、2433萬元及8094萬元，住房
    率分別為66.42％、67.08％、69％、70.05％，其公司淨值
    比率於83-85年分別為30.59％、31.76％、28.24％，本件借
    款用途為營運週轉之需，並將以營業收入作為還款及繳息來
    源等情，有中興銀行東門分行授信報告、中興銀行總行授信
    批覆書1份附卷可參（見A4卷第108-112頁），其債權保證方
    面，係徵莊富泉、鄭周敏、鄭孝孝、鄭義義為連帶保證人，
    及環亞公司開票，環亞大飯店公司背書之本票，或環亞大飯
    店公司、環亞公司共同發票之本票作為保證之用，其中莊富
    泉為環亞大飯店公司董事長，鄭周敏、鄭綿綿（原名鄭孝孝
    ）則均為亞洲知名人士，另鄭義義則為同家族成員，其等財
    產淨值分別為250萬元、7033萬元、5億0092萬元及6752萬元
    ，四人近一年內均無退票記錄，亦無任何授信逾期之情形，
    環亞大飯店公司當時之資產淨值為30億3608萬元，有中興銀
    行授信批覆書、授信報告各1份附卷可按（見A4卷第108-112
    頁），而該授信報告復載明：「目前國人經濟能力提升，加
    以今年開始隔週休二日，可為國內觀光百貨業帶來一千億元
    的市場商機，前景可期」之正面展望，」（見A4卷第112頁
    ），是本案借貸戶營業績效容屬平穩，且日益進步，獲利亦
    屬可觀，其財務結構雖非甚佳，然並非惡劣，而本件資金用
    途尚屬正當，由借款戶之資產淨值及連帶保證人之資力、信
    用狀況衡之，本件債權保障條件應屬相當，還款來源亦不缺
    乏，企業日後經營展望亦佳，在授信5P原則所揭示之各種考
    慮因素中（即借款戶、資金用途、還款來源、債權保障、授
    信透視）所顯現之貸款條件均屬正向，衡其借款戶之整體條
    件，並非絕對無可貸性，因此中興銀行通過A19貸案之決定
    ，並未逾越一般銀行審查貸款授信之合法權限空間。公訴人
    雖謂中興銀行東門分行經辦人員陳正仁於87年1月12日製作
    之徵信報告中，對環亞大飯店公司最近3年之信用評等為83
    年58分(D等)、84年55分 (D等)、85年56分（D等），不應予
    以授信云云，然中興銀行授信業務程序之內控機制所定義之
    信用評等，應係供授信部門承作授信案訂定利率或費率之參
    考，與銀行得否承做授信無關等情，業經本院一再說明如上
    （見A1貸案及A1-1展延案之形式審查），且陳正仁於授信報
    告中所揭露之授信5P等因素均屬正向，亦經本院說明如前，
    若僅以此信用評等之分數遽斷被告等人於該次授信決策過程
    中，主觀上具有損害中興銀行利益之意圖，而故意為違背任
    務之行為云云，尚非稱公允。因此公訴人認被告甲○○、金
    桐林、簡萬三、劉世陽、蔡宗勳等人在本件貸款案之授信過
    程中之所為，有共同違背中興銀行所委託任務之行為云云，
    並非可採。
  B.A19-1變更案部分：
    經查，本件展期案之資金用途、還款來源與上開A19貸案均
    為相同，而債權保障方面，除A19貸案所徵之保證人外，復
    加徵環亞公司提供之佳懿建設股份有限公司股票2000萬股作
    為債權之加強擔保，而佳懿建設股份有限公司85年、86年之
    營業收入分別為26億7946萬5000元、8億9550萬1000元，其
    86年度淨值為32億8709萬9000元，86年度淨利為3241萬1000
    元。又本件保證人莊富泉、鄭周敏、鄭孝孝、鄭義義之個人
    淨資產分別為1257萬元、7033萬元、5億0097萬元及6752萬
    元，四人近一年內均無退票記錄，亦無任何授信逾期之情形
    ，環亞大飯店公司當時之資產淨值為30億3608萬元等情，有
    中興銀行授信批覆書、授信報告各1份附卷可按（見證據卷
    二第150-154頁），是此時環亞大飯店公司之資產、連帶保
    證人之財產淨值與擔保品佳懿公司股票之數量與價值觀之，
    並不亞於A19貸案。又該公司84年、85年、86年、87年1至7
    月之營業收入分別為8億9272萬8000元、10億0993萬元、12
    億2142萬元、6億6747萬元，近三年之住房率分別為67.08％
    、69％、70％，其公司淨值比率於84-86年分別為31.76％、
    28.24％，22.89％等情，亦據上開中興銀行授信批覆書、授
    信報告各1份可稽，而該授信報告復載明：「目前環亞集團
    正朝向多角化經營之路邁進，而國人亦於去年開始實施隔週
    休二日，為國內觀光百貨及飯店業帶來無限的市場商機，前
    景可期之正面展望，」（見證據卷二第154頁），是環亞大
    飯店公司當時之營業收入呈穩定成長趨勢，且其財務結構雖
    日益惡化，惟仍有相當水平，並非負債過度而毫無授信之可
    行性。綜合上開資料觀之，環亞大飯店公司之經營績效日益
    進步，其財務結構雖非甚佳，然並非惡劣，而本件資金用途
    尚屬正當，由借款戶之資產淨值及連帶保證人之資力、信用
    狀況衡之，本件債權保障條件應屬相當，還款來源亦不缺乏
    ，企業日後經營展望亦佳，在授信5P原則所揭示之各種考慮
    因素中（即借款戶、資金用途、還款來源、債權保障、授信
    透視）所顯現之貸款條件均屬正向，衡其借款戶之整體條件
    ，並非絕對無可貸性，因此中興銀行通過A19-1變更案之決
    定，並未逾越一般銀行審查貸款授信之合法權限空間。公訴
    人雖謂中興銀行東門分行經辦人員吳雅玲於87年12月1日製
    作之徵信報告「財務比率分析」欄記載「環亞大飯店公司與
    同業相較，財務結構、償債能力、經營能力及獲利能力均較
    弱」，信用評等為84年55分 (D等)、85年55分 (D等)、86年
    56分 (D等)，不應予以授信云云。然中興銀行授信業務程序
    之內控機制所定義之信用評等，應係供授信部門承作授信案
    訂定利率或費率之參考，與銀行得否承做授信無關等情，業
    經本院一再說明如上（見A1貸案及A1-1展延案之形式審查）
    ，且吳雅玲於授信報告中所揭露之授信5P等因素均屬正向，
    亦經本院說明如前，其復於授信報告之末段，作出「為維持
    本行與亞世集團之往來關係暨拓展本分行之授信業務，謹呈
    請總行核准後辦理。」之結論，故若僅以此信用評等之分數
    與徵信報告中關於借戶財務狀況之敘述，遽斷被告等人於該
    次授信決策過程中，主觀上具有損害中興銀行利益之意圖，
    而故意為違背任務之行為云云，尚難稱公允。因此公訴人認
    被告甲○○、金桐林、簡萬三、劉世陽、蔡宗勳等人在本件
    貸款案之授信過程中之所為，有共同違背中興銀行所委託任
    務之行為云云，並非可採。
  C.A19-2寬限期案部分：
    環亞大飯店公司於88年3月間以減輕財務負擔為由，向中興
    銀行申請寬限期1年6個月，自88年2月12日至89年8月12日為
    止，有中興銀行授信核貸條件變更申請書1紙附卷可考（見
    證據卷二第158頁）。然本件原A19貸案於87年12月23日由中
    興銀行第3屆第28次常董會決議通過將1億8500萬元之貸款變
    更為授信期間5年之中期放款（即A19-1變更案）等情，有中
    興銀行授信批覆書1份在卷可參（見證據卷二第150頁），顯
    然本案（A19-2寬限期案）於88年3月間申請時，原貸案之本
    金借款尚未屆期，自無展期之必要，故前開中興銀行授信核
    貸條件變更申請書上所謂「寬限期一年六個月」，應指在授
    信期間內，承辦貸款銀行容許借戶付息不還本之寬限期，惟
    此寬限期之核准，並未延展原貸案之授信期間，因此本案嚴
    格來說，並非展期案，僅係繳還本金之方式予以變更，其性
    質亦與申請一般貸案、展期案之授信審查有異。惟寬限期之
    核准，於一定程度上亦將增加銀行關於本金回收之風險，是
    在實質上是否有核准之適法性，亦有審查之必要。經查，本
    件A19-2寬限期案與A19-1變更案之擔保條件、還款來源、資
    金用途相同，雖A19-2寬限期案申請當時環亞大飯店之資產
    淨值已降為26億8741萬5000元，且由申請時間相近之A11-1
    展期案授信批覆書觀之，當時連帶保證人莊富泉、鄭周敏之
    財產淨值分別為570萬元、7032萬元（見證據卷一第295頁）
    ，另觀之同年12月30日中興銀行東門分行為環亞大飯店公司
    申請減免違約金案時所製作之授信批覆書所載，當時環亞大
    飯店公司之資產淨值為26億3161萬3000元，保證人莊富泉、
    鄭周敏、鄭孝孝之財產淨值分別為1257萬元、7033萬元、5
    億0092萬元，且均無信用異常記錄（見證據二卷第163頁）
    ，是推算此時環亞大飯店公司之資產、連帶保證人之財產淨
    值與擔保品佳懿公司股票之數量與價值觀之，仍有相當之擔
    保價值。又依前揭授信批覆書之記載，該公司86年、87年之
    營業收入分別為12億2142萬元、10億4733萬元，稅前損益為
    5345萬元、569萬元，淨值比率為22.89％、24.58％，是環
    亞大飯店公司當時之營業收入略微下滑，獲利則急遽下降，
    財務結構雖未惡化，然亦屬負債過多之狀態，是環亞大飯店
    公司財務結構惡化等情，應堪確認，顯然本件借款戶條件、
    還款來源等面向均屬不佳，而債權保障之擔保品質亦遜於往
    昔。然銀行之授信行為既負一定之社會責任，並受政府政策
    動向之影響等情已如上述，且對於景氣翻轉之預測、借貸戶
    經營狀況改善之預期，亦難排除附帶風險之必然性，證人李
    文中亦於本院審理時證稱，如果一個案件屆期，伊會去衡量
    客戶是否有到達要去收回的階段，如果有到達要收回的階段
    ，就要考量後面的副作用，例如：是否會造成負面影響，或
    是客戶就垮掉了，這時候綜合研判，就不見得一次要收回等
    語（見本院卷八第27頁），證人黃現隸亦於本院審理時證稱
    ，如果客戶財務狀況不好，不見得一定要收回，如果要收回
    的話，現在的客戶大概要會被收回很多，如果客戶的財務狀
    況不好，但有足夠的擔保條件的話，就不見得一定要收回，
    另外也可能是景氣循環，現在顯示是虧損，之後可能會慢慢
    起來，這種狀況就不見得要收回等語（見本院卷八第27頁）
    ，被告等以收回貸出之資金為考量，以洽請借戶增資改善財
    務結構、並注意其關係人間交易之合理性、獲利之穩定性及
    履約繳息狀況之條件（見證據卷二第158頁），核准寬限期1
    年6個月，支持環亞大飯店公司繼續經營以待時機反轉，因
    認本件授信透視方面仍有弭平損失之展望，而同意以此方式
    延長授信期間之，此應仍屬在其商業判斷空間內所為之決策
    ，尚難據此認定被告等人主觀上具有損害中興銀行利益之意
    圖，而故意為違背任務之行為。再參以中興銀行嗣後經當時
    之主管機關財政部指定中央存款保險公司於89年4月間進駐
    接管，並代行董事會職權後，環亞大飯店公司又於89年8月
    間申請寬限其延長1年，當時該公司財務結構、信用評等均
    無更優於A19-2寬限期案時之條件，有中興銀行授信批覆書1
    份可參（見證據二卷第168-169頁），換言之，其借款戶財
    務結構、經營狀況、債權保障、還款來源均未較A19-2寬限
    期案當時之條件更佳。然中央存款保險公司之監管小組猶於
    89年7月7日與中興銀行總行、環亞集團三方協商，決議予以
    債務展延，再給予環亞集團時間進行瘦身清償債務，有亞世
    集團相關授信戶與中興銀行債權債務協商會議結論及會議紀
    錄各1份在卷可考（見證據二卷第210-213頁），上開監管小
    組復於89年8月28日監管人代行董事會職權會議中決議同意
    環亞大飯店公司之本件寬限期申請案，以協助其集團共度難
    關，此有上開中興銀行授信批覆書1份附卷可稽。當時參與
    中央存款保險公司接管中興銀行，並為接管小組成員之一之
    證人曾忠勳亦於本院審理時證稱，伊於89年4月28日監管小
    組進駐中興銀行以後，對環亞集團即亞世集團授信戶做展期
    的業務審查，展期的程序在監管小組進駐以後的程序，與進
    駐前幾乎是相同的，也是由營業單位他們洽借款人談妥展期
    的條件以後，按相關的徵授信的法規分析作成徵信及授信的
    資料，再送到總行的審查部複審，整個審查部的作業完成後
    ，提報中興銀行的授信審查委員會審議完成，送交伊收件過
    濾，簽註意見再提監管小組代行中興銀行董監事聯席會議作
    集議制的討論，由潘榮政召集人擔任主持人討論是否通過決
    議。假設借款人經過徵授信查詢，有信用不良，或是財務狀
    況惡化種種情況時，就必須有用不同的條件下或者是給予拒
    絕他的展期，亞世集團的案子大致上就是在這種條件下給予
    展期，其實在那個時候的環境與現在有點類似，處於亞洲金
    融風暴的情形，中央銀行開會呼籲銀行不要聽信媒體的報導
    ，緊縮銀根，這樣會造成連鎖的反應，對國內的金融或是經
    濟企業造成不良的影響，希望可以創造三贏的局面，就是政
    府、銀行、借款人，在這種非常的環境下，伊等給予非常的
    有條件的，很審慎的來處理給予展期，依照伊作授信業務的
    經驗，授信到期並非僅有強制執行一途，也有可能比如說企
    業剛好在週轉有困難點，讓他展期，讓他資金可以順暢，就
    可以還款（見本院卷十二第45頁反面至第46頁、第47頁反面
    至第48頁、第49頁反面），證人王玉枝復證稱，從88年發生
    金融風暴之後，中央存款保限公司接管中興銀行時期，也有
    很多企業都有紓困的狀況，就伊自己處理的部份，像燁興、
    燁聯、燁隆、東帝士集團、中紡等也陸續傳出需要做紓困，
    主管機關甚至要求最大債權銀行主動聯繫其他債權銀行召開
    紓困會議來協助這些企業渡過難關，事後來看，有些案子經
    過債權銀行的輔導，讓這些公司獲得重生的機會，可是也有
    輔導失敗的例子，輔導就是繼續提供紓困融資，採取的方式
    都是利息掛帳，即積欠的利息，可能是部分先暫緩繳納足額
    全部利息，只繳納部分的利息，同意本金清償展延，讓公司
    可以繼續營運等語（見本院卷八第46頁）。顯見縱由財政部
    指定，兼具公部門色彩之中央存款保險公司監管小組，亦由
    其處理授信業務經驗，認為本件就授信透視而言尚具有改善
    其經營現狀之空間，而同意環亞大飯店公司增加寬限期之申
    請，是其尚有繼續授信之商業判斷空間之情，應堪確認。相
    較之下，本件A19-2寬限期案申請當時，環亞大飯店公司之
    授信條件並非劣於上開案件申請時，公訴人竟以此案並無任
    何通過空間，因認屬於刑法上之背信罪行為，顯然其所預設
    之構成要件適用標準並非穩定，且過於擴張刑法背信罪之刑
    罰範圍，並非可採。公訴人認被告甲○○、金桐林、簡萬三
    、劉世陽、蔡宗勳等人在本件寬限期申請案之授信過程中之
    所為，有共同違背中興銀行所委託任務之行為云云，容難採
    信。
（18）A20貸案部分：
  貸案之形式審查：
    起訴書雖認中興銀行於88年7月2日經由第3屆第48次常董會
    議通過同意增貸環亞大飯店公司短期放款700萬元，授信期
    間1年，以供該公司清償欠息，有違中興銀行經常性週轉資
    金貸款作業要點第2條、中興銀行授信業務規則第17條、第
    23條及第148條等規定，且無視於中興銀行東門分行經辦人
    員吳雅玲於授信申請書之「申請單位意見欄」記載「環亞大
    飯店公司因經濟不景氣之影響致資金週轉不靈，前貸利息自
    88年1月12日起即未繳付」，及中興銀行總行審查部經辦乙
    ○○於授信案件報核表之「授信風險及審查部初審意見」欄
    中載明「亞世集團旗下9家關係企業除九八行批發及大亞百
    貨繳息正常外，餘履約繳息均不正常，於88年2月12日已積
    欠利息623萬餘元」等語，竟仍通過A20貸案，有違背其等職
    務之行為云云。然查：
  A.按中興銀行授信業務規則第17條、第23條及第148條固有「
    授信戶如有下列情形之一者均不准或應即停止其授信，縱經
    審核核定認可亦不得撥貸：授信用途不正當或有投機性質
    者，授信用途不實及不接受本行輔導者，授信戶信用貶
    落或授信可能變成呆滯者，授信戶違反與本行所簽訂契據
    之任何條款者。」、「授信逾期清償或本行認其無清償能力
    者，應即進行催討，並伺機對借保人財產採取保全程序。對
    逾期授信之處理，應依照『不良授信債權處理準則』及相關
    規定為之。」、「授信戶有下列情形之一發生時，其授信即
    為或視為逾期：任何一宗債務不按期還本付息時，惟已依
    約展期者不在此限，經票據交換所列為拒絕往來者，授
    信戶之財產經法院強制執行者，停業清理財產、進行重整
    或破產程序者，毀損或減少擔保物之價值者，因死亡而
    繼承人聲明限定或拋棄繼承者，刑事或行政上之強制處分
    其財產被沒收、沒入或徵收者，有違約情事者。」之規定
    ，又中興銀行經常性週轉資金貸款作業要點第2條亦規定「
    貸款對象：以信用正常，業務、財務良好，徵信資料完整之
    客戶為對象」，中興銀行授信業務逾期違約金減免辦法第5
    條第1項復規定「合於下列情形之一者，得依違約金減免權
    限核定減免：一、借款本金雖已到期，但借戶已在到期日前
    相當時日提出續約或展期之申請者；二、因不可歸責客戶之
    原因，致未能辦理續約或展程度足以影響履行債務，且逾期
    未滿三個月者；四、存款實績對借款金額之比率在10％以上
    之優良客戶；五、逾期催收戶經和解或由保證人代償而以減
    免違約金為償還本息之條件者；六、其他特殊情形可以減免
    」。
  B.然查諸卷內資料，並無顯示貸款申請人環亞大飯店公司於88
    年間當時有何授信用途不正當或有投機性質、授信用途不實
    及不接受輔導、授信戶違反所簽訂契據之任何條款之情形，
    起訴書亦僅認環亞大飯店公司當時無力繳息，資金週轉不靈
    等情，未曾主張或舉證環亞大飯店公司授信用途不正當、有
    投機性質、授信用途不實及不接受輔導之事實，故環亞大飯
    店公司是否有授信戶信用貶落或授信可能變成呆滯之情形，
    即為本件貸案是否違反中興銀行授信業務規則第17條之關鍵
    。經查，本件A20貸案700萬元係短期純信用放款，徵有莊富
    泉、鄭周敏、鄭孝孝、鄭義義為連帶保證人，借戶雖有自88
    年2月12日起未繳息之信用異常記錄，但該公司當時之資產
    淨值為24億3092萬1000元，而連帶保證人莊富泉、鄭周敏、
    鄭孝孝、鄭義義之財產淨值則分別為1257萬元、7033萬元、
    5億0092萬元、6752萬元等情，有中興銀行授信申請書1份在
    卷可參（見證據卷二第160頁），以環亞大飯店公司、連帶
    保證人之資力與本件A20貸案之貸款額度相較，本件借款金
    額甚低，尚難認本件貸案授信審查時，環亞大飯店公司已屬
    信用貶落，而本件授信可能變成呆滯之事實，而無任何核准
    貸放之空間。另中興銀行東門分行經辦員吳雅玲雖於授信申
    請書之「申請單位意見欄」記載「環亞大飯店公司因經濟不
    景氣之影響致資金週轉不靈，前貸利息自88年1月12日起即
    未繳付」，中興銀行總行審查部經辦乙○○亦於授信案件報
    核表之「授信風險及審查部初審意見」欄中載明「亞世集團
    旗下9家關係企業除九八行批發及大亞百貨繳息正常外，餘
    履約繳息均不正常，於88年2月12日已積欠利息623萬餘元」
    等語，然此均屬對於該公司繳息狀況、現有財務資訊之描述
    ，並無任何顯示環亞大飯店公司信用大幅貶落以致難以授信
    之訊息，故尚難以公訴人提出之證據，認定本件A20貸案有
    違反中興銀行授信業務規則第17條規定之情形。
  C.又按中興銀行授信業務規則第148條第1款前段固有「授信戶
    有下列情形之一發生時，其授信即為或視為逾期：任何一
    宗債務不按期還本付息時」之規定，而同規則第23條亦規定
    ：「授信逾期清償或本行認其無清償能力者，應即進行催討
    ，並伺機對借保人財產採取保全程序。對逾期授信之處理，
    應依照『不良授信債權處理準則』及相關規定為之」，而中
    興銀行東門分行經辦吳雅玲於授信申請書之「申請單位意見
    欄」固記載「環亞大飯店公司因經濟不景氣之影響致資金週
    轉不靈，前貸利息自88年1月12日起即未繳付」，及中興銀
    行總行審查部經辦乙○○於授信案件報核表之「授信風險及
    審查部初審意見」欄中載明「亞世集團旗下9家關係企業除
    九八行批發及大亞百貨繳息正常外，餘履約繳息均不正常，
    於88年2月12日已積欠利息623萬餘元」等語，然所謂「授信
    逾期清償」，應係指貸款屆期無法償還本金、利息而言，已
    如上述（見A3貸案之形式審查C.），而環亞大飯店公司上開
    欠繳之利息，依中興銀行東門分行經辦員游志雄於列管授信
    案報告表之記載，係源自於A19-1變更案中，中興銀行貸放
    予環亞大飯店公司1億8500萬元所生之利息，然該案之授信
    期間為5年之事實，有中興銀行授信批覆書在卷可參（見證
    據卷二第150頁），於本件A20貸案申請之時，尚未屆期，自
    未構成中興銀行授信業務規則第148條之授信逾期，亦無依
    同規則第23條「應即進行催討，並伺機對借保人財產採取保
    全程序」方式處理之必要。
  D.又中興銀行經常性週轉資金貸款作業要點第2條雖規定「貸
    款對象：以信用正常，業務、財務良好，徵信資料完整之客
    戶為對象」，然其所謂「正常」、「良好」、「完整」均屬
    不確定法律概念，並無一客觀具體標準，亦非絕對二分法，
    如何之信用狀態始稱正常？如何之業務標準、財務結構良好
    始稱良好？如何程度之徵信資料始稱完整？均因各人經歷、
    學識、膽識、現實經濟社會條件及經營理念而有所落差，依
    本院前述之商業判斷餘地原則，若其決定得以被不確定法律
    概念所涵蓋，即可被認為合法。本件中興銀行東門分行經辦
    人員吳雅玲雖於授信申請書之「申請單位意見欄」記載「環
    亞大飯店公司因經濟不景氣之影響致資金週轉不靈，前貸利
    息自88年1月12日起即未繳付」等語，中興銀行總行審查部
    經辦乙○○於授信案件報核表之「授信風險及審查部初審意
    見」欄中亦載明「亞世集團旗下9家關係企業除九八行批發
    及大亞百貨繳息正常外，餘履約繳息均不正常，於88年2月
    12日已積欠利息623萬餘元」等語，惟復於同欄位記載「惟
    為配合總行輔導借戶之政策，期促其能恢復正常營運，爰擬
    再准予核貸本授信」等語（見A3卷第209頁），是該公司之
    信用並非到達不得予以任何授信之程度。又依中興銀行授信
    書之記載，環亞大飯店公司84年、85年、86年之營業收入分
    別為8億9272萬8000元、10億0993萬元、12億2142萬元，稅
    前損益則為1億1390萬元、2433萬元、5345萬元（按，授信
    申請書上87年1-12月之數據已經註明為尚未調整，故不予採
    用，併予敘明），另淨值比率則為31.76％、28.24％、22
    .89 ％，可見其經營績效尚屬平穩，獲利亦高於前一年度，
    而財務結構雖存有負債比偏高之情形，然仍非屬惡劣，故環
    亞大飯店公司之業務、財務狀況亦非顯然已達敗壞之程度，
    其徵信資料仍屬完整等情業如前所述，自難認完全不符中興
    銀行經常性週轉資金貸款作業要點第2條之規定。公訴人認
    中興銀行通過A18貸案有違上開規定云云，並非可採。
  貸案之實質審查：
    綜上所述，尚難遽認中興銀行就所通過之環大公司A20貸案
    ，其程序有何違反起訴書所列中興銀行所頒佈之各種授信業
    務相關規章情事。另公訴人亦未舉證被告甲○○、金桐林、
    簡萬三、劉世陽、蔡宗勳等人於授信及撥款程序中，有何違
    反銀行授信法律（如同一關係人、利害關係人貸款條件、額
    度之限制）、主管機關令函規定之情事，因此環亞大飯店公
    司申請A20貸案之核貸、准許等決定，是否有違背中興銀行
    委託予被告等人之任務而該當於刑法背信罪，當視該貸款案
    在實質上是否屬於無可貸性，而被告等人仍基於背信故意以
    及為自己或第三人之利益或損害本人利益之不法意圖，違背
    其任務，濫用其授信、核貸之權利而損害中興銀行之財產或
    其他利益而定。關於可貸性之存否，爰依上揭5P原則所示之
    各點，就本件貸案加以分析之。經查，本案之借款戶環亞大
    飯店公司係於66年12月20日創立，本件申請當時之負責人為
    莊富泉，實收資本額為17億5000萬元，其主要營業項目為經
    營百貨公司、超級市場，其債權保證方面，徵得環亞大飯店
    公司董事長莊富泉鄭周敏、鄭孝孝、鄭義義等4人為連帶保
    證人，而其財務狀況方面，依其財務報表，該公司84年、85
    年、86年之營業收入分別為8億9272萬8000元、10億0993萬
    元、12億2142萬元，稅前損益則為1億1390萬元、2433萬元
    、5345萬元，另淨值比率則為31.76％、28.24％、22.89％
    ，可見其經營績效尚屬平穩，獲利亦高於前一年度，而財務
    結構雖存有負債比偏高之情形，然仍非屬惡劣，並預定以營
    業收入為繳息及還款來源等情，有中興銀行總行授信申請書
    1份附卷可參（見證據卷二第160-161頁），而本件貸案之款
    項，係用於償還該公司積欠中興銀行之利息等事實，為公訴
    人所不爭執（見起訴書第34頁），其資金用途並非不正當，
    並具體規劃還款來源，則在授信5P原則所揭示之各面向（即
    借款戶、資金用途、還款來源、債權保障、授信透視）均無
    重大瑕疵之情形下，衡其借款戶之整體條件，並非絕對無可
    貸性，因此中興銀行通過A20貸案之決定，並未逾越一般銀
    行審查貸款授信之合法權限空間。故公訴人認被告甲○○、
    金桐林、簡萬三、劉世陽、蔡宗勳等人在本件貸款案之授信
    過程中之所為，有共同違背中興銀行所委託任務之行為云云
    ，並非可採。
（19）A21貸案、A21-1展期案、A21-2利息展期案、A21-3展期及
      減免案、A22增貸及減免案部分：
  貸案之形式審查：
    起訴書雖認中興銀行於86年10月30日經第2屆第100次常董會
    通過環亞大飯店公司以該公司所有之臺北縣新店市○○段5
    筆土地為擔保，申請經常性週轉資金貸款2億1500萬元，並
    於87年10月22日第3屆第20次常董會決議通過展期1年，被告
    張盛枝又於88年1月12日以簡便行文表報請被告莊俊達、簡
    萬三、金桐林及甲○○批准將環亞大飯店公司於87年12月17
    日應繳之利息展延至88年2月16日，嗣中興銀行又於88年12
    月30日經第3屆第71次常董會通過展期及減免全數違約金75
    萬3370元，再於88年7月2日第3屆第48次常董會通過同意增
    貸1010萬元經常性週轉資金貸款予環亞大飯店公司供該公司
    償還欠息，並減免違約金109萬9000元，有違中興銀行經常
    性週轉資金貸款作業要點第2條（A21貸案、A22增貸及減免
    案部分）、中興銀行授信業務規則第17條、第23條及第148
    條（A21-2利息展期案、A21-3展期及減免案、A22增貸及減
    免案部分）、授信業務逾期違約金減免辦法第5條第1款（A2
    1-3展期及減免案、A22增貸及減免案部分）等規定（A21-1
    展期案部分，起訴書並未敘明係違反何規定），且無視於中
    興銀行新莊分行經辦人員陳明亮於86年10月14日製作之徵信
    報告顯示「環亞大飯店公司整體財務比率較一般同業為差，
    究其原因不外於銀行貸款偏高，且獲利能力尚待加強」，而
    該飯店提供作為擔保之土地鑑估值僅2億7290萬元，且已設
    定第1順位抵押權，又因有未辦理保存登記之建物存在，故
    亦無法辦理地上權之事實，及中興銀行新莊分行經辦人員陳
    玉玫於87年9月28日製作徵信報告顯示：「環亞大飯店公司
    整體財務比率較一般同業為差，究其原因不外於銀行貸款偏
    高，且獲利能力尚待加強」，中興銀行總行審查部經辦乙○
    ○於授信案件報核表「本案授信評估」欄中載明「環亞大飯
    店公司之營運資金多仰金融機關借款，整體財務狀況存有：
    關係人間交易頻繁，利息支出沈重，負債偏高，資金以短支
    長，短期償債能力顯有不足，獲利能力不穩定之現象，且本
    行對亞世集團之授信額度達50億8600元（授信餘額47億4800
    萬元，其中擔保比率77％，信用比率23％），對該集團整體
    營運概況及關係人間交易之合理性宜予注意」等警語，中興
    銀行新莊分行經辦陳玉玫於88年4月21日製作之列管授信案
    報告表、中興銀行總行審查部88年6月30日之授信戶覆審表
    之「總行審查部覆審意見」欄中均記載環亞大飯店公司繳息
    異常之事實，中興銀行新莊分行經辦人員曾秀美於88年10月
    26日製作之徵信報告「財務比率分析」欄中記載「環亞大飯
    店公司之財務結構、償債能力及經營能力與同業水準相較，
    比率偏低，顯示該公司應加強此三者」，信用評等為85年58
    分 (D等)、86年53分 (D等)、87年52分 (D等)、中興銀行總
    行審查部經辦乙○○在授信案件報核表「授信風險及審查部
    初審意見」欄中載明「環亞大飯店公司營運資金多仰金融機
    構借款，整體財務狀況存有：關係人間交易頻繁，利息支出
    沈重，負債偏高，資金以短支長，短期償債能力顯有不足，
    獲利能力不穩定之現象且已繳息不正常」等語、中興銀行總
    行審查部經辦乙○○於授信案件報核表之「授信風險及審查
    部初審意見」欄中載明「借戶集團旗下9家關係企業除九八
    行批發及大亞百繳息正常外，餘履約繳息均不正常，自87
    年11月17日已未向新莊分行繳息」等語，竟仍通過A21貸案
    、A21-1展期案、A21-2利息展期案、A21-3展期及減免案、
    A22增貸及減免案，有違背其等職務之行為云云。然查：
  A.按中興銀行授信業務規則第17條、第23條及第148條固有「
    授信戶如有下列情形之一者均不准或應即停止其授信，縱經
    審核核定認可亦不得撥貸：授信用途不正當或有投機性質
    者，授信用途不實及不接受本行輔導者，授信戶信用貶
    落或授信可能變成呆滯者，授信戶違反與本行所簽訂契據
    之任何條款者。」、「授信逾期清償或本行認其無清償能力
    者，應即進行催討，並伺機對借保人財產採取保全程序。對
    逾期授信之處理，應依照『不良授信債權處理準則』及相關
    規定為之。」、「授信戶有下列情形之一發生時，其授信即
    為或視為逾期：任何一宗債務不按期還本付息時，惟已依
    約展期者不在此限，經票據交換所列為拒絕往來者，授
    信戶之財產經法院強制執行者，停業清理財產、進行重整
    或破產程序者，毀損或減少擔保物之價值者，因死亡而
    繼承人聲明限定或拋棄繼承者，刑事或行政上之強制處分
    其財產被沒收、沒入或徵收者，有違約情事者。」之規定
    ，又中興銀行經常性週轉資金貸款作業要點第2條亦規定「
    貸款對象：以信用正常，業務、財務良好，徵信資料完整之
    客戶為對象」。
  B.然查諸卷內資料，並無顯示貸款申請人環亞大飯店公司於86
    年至88年間A21貸案、A21-1展期案、A21-2利息展期案、A2
    1-3展期及減免案、A22增貸及減免案申請當時有何授信用途
    不正當或有投機性質、授信用途不實及不接受輔導、授信戶
    違反所簽訂契據之任何條款之情形，起訴書亦僅認環亞大飯
    店公司當時之擔保品不足、財務結構不佳、曾有欠繳利息等
    情形，未曾主張或舉證環亞大飯店公司授信用途不正當、有
    投機性質、授信用途不實及不接受輔導之事實，故環亞大飯
    店公司是否有授信戶信用貶落或授信可能變成呆滯之情形，
    即為本件貸案是否違反中興銀行授信業務規則第17條之關鍵
    。經查：
I. A21-2利息展期案：
    本件利息展期案係於88年1月12日核准，當時尚在87年10月2
    2日所通過之A21-1展期案核定展期1年之期間內，公訴人雖
    認為當時環亞大飯店公司既有遲延未繳息之事實，被告等人
    未依中興銀行授信業務規則第17條、第23條及第148條立即
    進行催討及保全程序，應屬違背其任務之行為云云，然查，
    本件A21貸案1億1500萬元短期不動產擔保放款，中興銀行徵
    有聯廣紡織股份有限公司所有之臺北縣新莊市○○段63分小
    段1-5、1-6、1-7、1-8、1-9地號等5筆土地設定第一順位抵
    押權之方式以為擔保，中興銀行於86年10月8日鑑價之結果
    ，上開不動產之時價總值為6億7481萬7000元，鑑定價值則
    為2億7293萬8733元，故取其較低之後者為本件放款標準，
    依貸放率90％估算，其放款值應為2億4564萬4860元，此外
    ，復徵有方銘卿、鄭周敏、鄭孝孝、聯廣紡織股份有限公司
    為連帶保證人，又環亞大飯店公司當時之資產淨值為30億36
    08萬元，連帶保證人方銘卿、鄭周敏、鄭孝孝之財產淨值分
    別為2000萬元、7033萬元及5億0092萬元，且均無任何逾期
    授信之記錄等情，有中興銀行授信批覆書、授信報告各1份
    附卷可按（見證據卷二第178-180頁），故此短期擔保放款
    屬具有十足擔保之授信案件，與貸款金額僅為2億1500萬元
    相較，則尚難認為當時環亞大飯店之信用條件絕無核准此筆
    貸款案之空間。又環亞大飯店公司於87年10月間申請將A21
    貸案展期時（即A21-1展期案），其擔保條件除將方銘卿變
    更為環亞大飯店公司之當時之負責人莊富泉外，其餘與A21
    貸案相同，又環亞大飯店公司當時之資產淨值為36億0741萬
    元，連帶保證人莊富泉、鄭周敏、鄭孝孝之財產淨值分別為
    6540萬元、7033萬元及5億0092萬元，且均無任何逾期授信
    之記錄等情，復經中興銀行授信批覆書1份在卷可參（見證
    據卷二第187頁），故此時之擔保品質，並不亞於A21貸案申
    請之時，尚難認本案申請展延時，被告等由申請資料得以知
    悉該次授信變成呆滯之可能性已達不得授信之地步，或授信
    戶信用貶落之程度已屆無可貸性之空間。另中興銀行新莊分
    行經辦人員陳玉玫雖於徵信報告記載「環亞大飯店公司整體
    財務比率較一般同業為差，究其原因不外於銀行貸款偏高，
    且獲利能力尚待加強」，中興銀行總行審查部經辦乙○○復
    於授信案件報核表「本案授信評估」欄中載明「環亞大飯店
    公司之營運資金多仰金融機關借款，整體財務狀況存有：關
    係人間交易頻繁，利息支出沈重，負債偏高，資金以短支長
    ，短期償債能力顯有不足，獲利能力不穩定之現象，且本行
    對亞世集團之授信額度達50億8600元（授信餘額47億4800萬
    元，其中擔保比率77%，信用比率23%），對該集團整體營運
    概況及關係人間交易之合理性宜予注意」等警語，然均屬對
    於該公司現有財務狀況之評語、建議，並無任何顯示環亞大
    飯店公司信用大幅貶落以致難以授信之訊息，況中興銀行新
    莊分行經辦人員陳玉玫於本件授信批覆書「申請單位意見欄
    」中復有「其整體之財務結構有顯著之改善，故未來展望可
    期。」、「該授信戶近幾年之營收皆穩定成長.... 故以其
    營收為還款來源應為可行。」、「其鑑估應屬合理」、「為
    加強本分行予該公司之授信往來，敬請准予本件所請。」等
    正面評述，益難認定本件展期案全無授信之可能性。故尚不
    得僅以公訴人提出之上開證據，認定A21-1展期案有違反中
    興銀行授信業務規則第17條規定之情形。因此被告等人參與
    該展期案將原A21貸案之授信期間延長1年之展期程序，並無
    違背其等任務之情形。本件A21-2利息展期案核准時，既係
    於A21-1展期案之授信期間內，亦無任何跡證顯示A21-2利息
    展期案時，環亞大飯店公司之信用狀況及授信變成呆滯之可
    能性，與87年10月22日通過A21-1展期案時有何重大差異，
    以致陷於毫無繼續授信空間之境地（遲延未繳納利息並非構
    成授信逾期之事由，詳如下述C.之說明），故公訴人認被告
    等人未停止對環亞大飯店公司授信，將原授信案視為逾期，
    立即進行催討及保全程序云云，容屬誤解。
II. A21-3展期及減免案：
    本件展期案之擔保條件與A21-1展期案時相同，又環亞大飯
    店公司當時之資產淨值為26億3162萬元，連帶保證人莊富泉
    、鄭周敏、鄭孝孝之財產淨值分別為2930萬元、7033萬元及
    5億0092萬元，且均無任何逾期授信之記錄，且本件債權擔
    保品不動產之鑑價值並無變更等情，復經中興銀行授信批覆
    書1份在卷可參（見證據卷二第204頁），故除環亞大飯店公
    司及連帶保證人莊富泉之資力略有下滑外，其餘擔保條件均
    與A21-1展期案申請之時相差無幾，尚難認本案申請展延時
    ，被告等由申請資料得以知悉該次授信變成呆滯之可能性已
    達不得授信之地步，或授信戶信用貶落之程度已屆無可貸性
    之空間。另中興銀行新莊分行經辦人員曾秀美雖於88年10月
    26日製作之徵信報告「財務比率分析」欄中記載「環亞大飯
    店公司之財務結構、償債能力及經營能力與同業水準相較，
    比率偏低，顯示該公司應加強此三者」，信用評等為85年58
    分 (D等)、86年53分 (D等)、87年52分(D等)，中興銀行總
    行審查部經辦乙○○於授信案件報核表「授信風險及審查部
    初審意見」欄中載明「環亞大飯店公司營運資金多仰金融機
    構借款，整體財務狀況存有：關係人間交易頻繁，利息支出
    沈重，負債偏高，資金以短支長，短期償債能力顯有不足，
    獲利能力不穩定之現象且已繳息不正常」等警語，然中興銀
    行授信業務程序之內控機制所定義之信用評等，應係供授信
    部門承作授信案訂定利率或費率之參考，與銀行得否承做授
    信無關等情，業經本院一再說明如上（見A1貸案及A1-1展延
    案之形式審查），且上開記載均屬對於該公司現有財務狀況
    之評語、建議，並無任何顯示環亞大飯店公司信用大幅貶落
    以致難以授信之訊息，況中興銀行新莊分行經辦人員曾秀美
    於本件授信報告「財務比率分析」欄中記載：「該公司87、
    86、85之淨值收益率.... 明顯高於同業水準比率-4.0％，
    顯示該公司之獲利能力尚穩。」等正面評述，而中興銀行總
    行審查部經辦乙○○亦於授信案件報核表「授信風險及審查
    部初審意見」欄中建議授審會及常董會在注意擔保品使用現
    況及開發進度、借戶及集團相關戶整體營運、財務調度狀況
    之條件下，勉予同意展期，證人乙○○亦於本院證稱，那時
    候臺灣正處於焦慮的年代，外部有亞洲的金融風暴，內部有
    產業外移，當時評估銀行有一半會倒閉，以房地產為主的企
    業會有3分之2也會倒閉，財政部證期會或是銀行局擔心會有
    連鎖效應，於是就辦理各式的紓困案件，或者是向銀行主管
    關切某些企業能夠讓他喘一口氣，如果評估可以的話，就讓
    這些企業順延繳息展期，當時中興銀行總經理即被告甲○○
    認為環亞集團實際上資產雄厚，只是一時週轉不順暢，為免
    列入催收轉成呆帳虧損，對於中興銀行衝擊過大等語（見本
    院卷八第216頁），故該2位中興銀行經辦之意見，亦非如起
    訴書所述之全然負面，以致全無授信之可能性。故就公訴人
    所舉之證據，均無法認定環亞大飯店公司當時之信用大幅貶
    落抑或授信呆滯之可能性遽增，以致難以授信之事實，故尚
    難以公訴人提出之證據，認定本件A20貸案有違反中興銀行
    授信業務規則第17條規定之情形。
III. A22增貸及減免案：
    由卷附授信批覆書之記載可知，本件亦係以徵莊富泉、鄭周
    敏、鄭孝孝為連帶保證人，又環亞大飯店公司當時之資產淨
    值為36億0741萬元，連帶保證人莊富泉、鄭周敏、鄭孝孝之
    財產淨值分別為654萬元、7033萬元及5億0092萬元，且均無
    任何逾期授信之記錄等情，有中興銀行授信批覆書1份附卷
    可按（見證據卷二第195頁），另其84年、85年、86年之營
    業收入分別為8億9273萬元、10億0947萬元、12億2100萬元
    ，稅前損益分別為1億1390萬元、2433萬元、5345萬元，淨
    值比率分別為31.76％、28.24％、22.89％（見證據卷二第
    195 頁），是環亞大飯店公司當時之資產淨值龐大，連帶保
    證人之資力雄厚，經營績效日趨成長，獲利亦有好轉之現象
    ，且其負債比率雖漸增加，惟亦非屬惡化之程度。又中興銀
    行總行審查部經辦人員乙○○雖於授信案件報核表之「授信
    風險及審查部初審意見」欄中載明「借戶集團旗下9家關係
    企業除九八行批發及大亞百繳息正常外，餘履約繳息均不正
    常，自87年11月17日已未向新莊分行繳息。」等語，然乙○
    ○所註明之事實僅述及環亞大飯店公司繳息不正常之狀況，
    然中興銀行授信業務規則第17條「授信可能變成呆滯」之意
    旨應為「當授信變成呆滯之可能性大到一定程度時」，始得
    適用該條「均不准或應即停止其授信，縱經審核核定認可亦
    不得撥貸」之效果，從而在此商業判斷餘地之空間內，何種
    情形下始應認為該當於「授信可能變成呆滯」，當應尊重授
    信決策者之決定，另「授信戶信用貶落」之要件亦然等情，
    業經本院詳細說明如上（見A4貸案之形式審查部分B.），本
    件貸案固有上開負面因素存在，然此貸案變成呆滯之可能性
    ，是否大到足以超出當時之中興銀行所能承受之風險界限，
    尚難僅以乙○○所揭示上開遲延未繳息之一端缺失即逕斷定
    之，容有授信決策人員審酌之空間，不能遽以認定通過授信
    之決定違反前揭條文之規定。查本件貸款既已經申請人提供
    上述連帶保證人，另其資金用途、還款來源、授信透視（詳
    見下述實質審查部分）等面向，亦無證據顯現其授信呆滯之
    風險確已達到不得授信之程度，而無任何可貸放之空間，於
    銀行授信實務上，並非絕對不得通過之案件，故尚難以公訴
    人提出之證據，認定本件貸案有違反中興銀行授信業務規則
    第17條規定之情形。
  C.又按中興銀行授信業務規則第148條第1款前段固有「授信戶
    有下列情形之一發生時，其授信即為或視為逾期：任何一
    宗債務不按期還本付息時」之規定，而同規則第23條亦規定
    ：「授信逾期清償或本行認其無清償能力者，應即進行催討
    ，並伺機對借保人財產採取保全程序。對逾期授信之處理，
    應依照『不良授信債權處理準則』及相關規定為之」，然所
    謂「授信逾期清償」，應係指貸款屆期無法償還本金、利息
    而言，已如上述（見A3貸案之形式審查C.），中興銀行授信
    業務規則第148條第1款後段復有「惟已依約展期者不在此限
    」之但書規定。經查：
I. A21-2利息展期案：
    中興銀行第3屆第20次常董會於87年10月22日決議通過A21-1
    展期案後不久，環亞大飯店公司自87年12月17日起即無法繳
    息（按，起訴書第35頁所載之11月17日起即無法繳息等語，
    應屬誤載）等情，雖有中興銀行新莊分行簡便行文表1紙附
    卷可參（見證據卷二第199頁），然該筆貸款既因A21-1展期
    案於87年10月22日通過延長期授信期間1年，則本件A21-2利
    息展期案核准當時，原貸案已依約展期，合於中興銀行授信
    業務規則第148條第1款後段之但書規定，無依同規則第23條
    「應即進行催討，並伺機對借保人財產採取保全程序」方式
    處理之必要。公訴人認被告等人未將原授信、展期案視為逾
    期，立即進行催討及保全程序，違反中興銀行授信業務規則
    第23條、第148條之規定云云，顯有誤解。
II. A21-3展期及減免案：
    本件展期案核准申請之前，雖有中興銀行新莊分行經辦陳玉
    玫於88年4月21日製作列管授信案報告表陳報被告張盛枝、
    劉世陽、簡萬三及被告甲○○關於環亞大飯店公司延滯繳息
    之情事，中興銀行總行審查部亦於88年6月30日之授信戶覆
    審表之「總行審查部覆審意見」欄中記載「繳息異常請加強
    催繳」等語，又中興銀行總行審查部經辦乙○○於授信案件
    報核表之「授信風險及審查部初審意見」欄亦載明「環亞大
    飯店公司營運資金多仰金融機構借款，整體財務狀況存有：
    關係人間交易頻繁，利息支出沈重，負債偏高，資金以短支
    長，短期償債能力顯有不足，獲利能力不穩定之現象且已繳
    息不正常」等情，顯然環亞大飯店公司確有遲延未繳息之事
    實，然環亞大飯店公司上開利息既均係因上開A19展期案及
    A21-1展期案所孳生，而該公司於A21-1展期案之授信期間屆
    至前申請繼續展期1年，復經中興銀行第3屆第71次常董會於
    88年12月30日通過，有中興銀行授信批覆書1份在卷可參（見
    證據二卷第204-205頁），另A19貸案於87年12月23日亦由中
    興銀行第3屆第28次常董會決議通過，將該1億8500萬元之貸
    款變更為5年之中期放款（即A19-1變更案）等情，有中興銀
    行授信批覆書1份在卷可參（見證據卷二第150頁），則本件
    A21-3展期案核准當時，前揭貸案均已依約展期，自合於中
    興銀行授信業務規則第148條第1款後段但書「惟已依約展期
    者不在此限」之規定，不構成授信逾期之情形，無依同規則
    第23條「應即進行催討，並伺機對借保人財產採取保全程序
    」方式處理之必要。公訴人認被告等人之核定違反中興銀行
    授信業務規則第23條、第148條之規定云云，並非可採。
 III.A22增貸及減免案部分：
    本件展期案核准申請之前，雖有上開簡便行文表、列管授信
    案報告表、授信戶覆審表、授信案件報核表等文件顯示環亞
    大飯店公司確有遲延未繳息之事實，然環亞大飯店公司上開
    利息既均係因上開A19 展期案及A21-1展期案所孳生，而該二
    案件均已經中興銀行常董會決議通過展期等情，已如上述，
    與中興銀行授信業務規則第148條第1款後段但書之規定並無
    不合，不構成授信逾期之情形，無適用同規則第23條之餘地
    。公訴人認被告等人之核定違反中興銀行授信業務規則第23
    條、第148條之規定云云，並非可採。
  D.又中興銀行經常性週轉資金貸款作業要點第2條雖規定「貸
    款對象：以信用正常，業務、財務良好，徵信資料完整之客
    戶為對象」，然其所謂「正常」、「良好」、「完整」均屬
    不確定法律概念，並無一客觀具體標準，亦非絕對二分法，
    如何之信用狀態始稱正常？如何之業務標準、財務結構良好
    始稱良好？如何程度之徵信資料始稱完整？均因各人經歷、
    學識、膽識、現實經濟社會條件及經營理念而有所落差，依
    本院前述之商業判斷餘地原則，若其決定得以被不確定法律
    概念所涵蓋，即可被認為合法。經查：
I. A21貸案部分：
    中興銀行新莊分行經辦人員於86年10月14日製作之徵信報告
    雖記載「環亞大飯店公司整體財務比率較一般同業為差，究
    其原因不外於銀行貸款偏高，且獲利能力尚待加強」等評語
    ，然均屬對於該公司現有財務狀況之評定、建議，並無任何
    顯示環亞大飯店公司信用大幅貶落以致難以授信之訊息，況
    A21貸案1億1500萬元短期不動產擔保放款既已徵有聯廣紡織
    股份有限公司所有之臺北縣新莊市○○段63分小段1-5、1-6
    、1-7、1-8、1-9地號等5筆土地設定第一順位抵押權之方式
    以為擔保，復徵有方銘卿、鄭周敏、鄭孝孝、聯廣紡織股份
    有限公司為連帶保證人，屬具有十足不動產擔保，並有資力
    雄厚連帶保證人之授信案件，與貸款金額僅為2億1500萬元相
    較，則尚難認為當時環亞大飯店之信用條件絕無核准此筆貸
    款案之空間等情，業經本院認定如上（見本件之形式審查B.
    I關於A21貸案之說明部分），本件中興銀行第2屆第100次常
    董會復以「以第一順位抵押權設定完妥，始能貸放各比授信
    .... 」作為本件貸案之授信條件，故以該公司當時信用並非
    到達不得予以任何授信之狀態，其業務、財務狀況亦非顯然
    已達敗壞之程度，其徵信資料仍屬完整等情業如前所述，自
    難認完全不符中興銀行經常性週轉資金貸款作業要點第2條之
    規定。起訴書僅以徵信報告中提及環亞大飯店公司之整體財
    務比率較一般同業為差，銀行貸款偏高，且獲利能力尚待加
    強等語，即遽認未符合中興銀行經常性週轉資金貸款作業要
    點第2條「信用正常，業務、財務良好」之條件而不應承貸，
    無異否定銀行授信承辦人員商業判斷餘地之空間，且若銀行
    業普遍以此為授信與否之判斷標準，則泰半實際需要貸款資
    金援助之中小企業，尤其於現今景氣不佳之大環境下，均無
    法獲得銀行授信，而整體財務比率佳，且獲利能力良好之企
    業，其資金需求程度原即較不急切，毋須以有利於銀行之條
    件借貸金錢，則其結果勢必造成銀行無法由授信業務獲利，
    此對於銀行之經營究竟是福是禍，非難判斷。是以起訴書所
    認定適用上開規定之方式，既多有缺失，且違反銀行授信之
    目的及原理，復與授信實務操作之現況差距甚大，顯見其採
    用標準並非正確，公訴人認中興銀行通過A21貸案有違上開規
    定云云，並非可採。
II. A22增貸及減免案部分
    本件申請當時，環亞大飯店公司確有遲延未繳息之事實，雖
    有上開簡便行文表、列管授信案報告表、授信戶覆審表、授
    信案件報核表等文件附卷可參，然此未繳息之狀況並非必然
    顯示環亞大飯店公司信用大幅貶落以致難以授信之訊息。本
    件既已徵得莊富泉、鄭周敏、鄭孝孝為連帶保證人，又環亞
    大飯店公司當時之資產淨值為36億0741萬元，連帶保證人莊
    富泉、鄭周敏、鄭孝孝之財產淨值分別為654萬元、7033萬
    元及5億0092萬元，且均無任何逾期授信之記錄等情，有中
    興銀行授信批覆書1份附卷可按（見證據卷二第195頁），另
    其84年、85年、86年之營業收入分別為8億9273萬元、10億0
    947萬元、12億2100萬元，稅前損益分別為1億1390萬元、24
    33萬元、5345萬元，淨值比率分別為31.76％、28.24％、22
    .89 ％（見證據卷二第195頁），是環亞大飯店公司當時之
    資產淨值龐大，連帶保證人之資力雄厚，經營績效日趨成長
    ，獲利亦有好轉之現象，且其負債比率雖漸增加，惟亦非屬
    惡化之程度，因此本件貸案之風險是否大到足以超出當時之
    中興銀行所能承受之風險界限，尚難僅以上開遲延未繳息之
    一端缺失即逕斷定之，容有授信決策人員審酌之空間。查本
    件貸款既已經申請人提供上述連帶保證人，另其資金用途、
    還款來源、授信透視（詳見下述實質審查部分）等面向，亦
    無證據顯現其授信呆滯之風險確已達到不得授信之程度，而
    無任何可貸放之空間，故以該公司當時信用並非到達不得予
    以任何授信之狀態，其業務、財務狀況亦非顯然已達敗壞之
    程度，其徵信資料仍屬完整等情業如前所述，自難認完全不
    符中興銀行經常性週轉資金貸款作業要點第2條之規定。起
    訴書僅以徵信報告中提及環亞大飯店公司遲延未繳息之事實
    ，即遽認未符合中興銀行經常性週轉資金貸款作業要點第2
    條「信用正常，業務、財務良好」之條件而不應承貸云云，
    失之過嚴，亦屬過度限縮銀行授信與否之裁量範圍，大幅削
    減銀行經營之靈活度與發展空間，並非可取，故公訴人認中
    興銀行通過A22貸案有違上開規定云云，即不可採。
  E.又中興銀行授信業務逾期違約金減免辦法第5條第1項規定「
    合於下列情形之一者，得依違約金減免權限核定減免：一、
    借款本金雖已到期，但借戶已在到期日前相當時日提出續約
    或展期之申請者；二、因不可歸責客戶之原因，致未能辦理
    續約或展期手續者；三、客戶遭遇人力不可抗拒之重大災變
    ，其損失程度足以影響履行債務，且逾期未滿三個月者；四
    、存款實績對借款金額之比率在10％以上之優良客戶；五、
    逾期催收戶經和解或由保證人代償而以減免違約金為償還本
    息之條件者；六、其他特殊情形可以減免。」經查：
I. A21-3展期及減免案
    本件A21-3違約金減免案係於88年12月30日由中興銀行第3屆
    第71次常董會通過，有中興銀行授信批覆書1份附卷可參（見
    證據卷二第204-206頁），而該次常董會亦同時通過將環亞大
    飯店公司原2億1500萬元之貸款案展期1年，亦有上開授信批
    覆書可考，因此該公司之貸案借款既已展期，自符合中興銀
    行授信業務逾期違約金減免辦法第5條第1項第1款之規定，中
    興銀行自得依違約金減免權限核定減免之。公訴人以被告甲
    ○○、金桐林、簡萬三、劉世陽、張盛枝受理及參與核准環
    亞大飯店公司免收違約金之申請案，有違背其任務之行為云
    云，容屬無據。
II. A22增貸及減免案
    本件A22違約金減免案係於88年7月2日第3屆第48次常董會通
    過，當時環亞大飯店公司原A21貸案甫於87年10月22日經中興
    銀行第3屆第20次常董會核定同意展期1年，因此本件申請時
    ，仍於授信期間內，借款本金展期後之到期日尚未屆至。然
    就借款本金尚未到期或業經展期而尚未屆期，即已生違約金
    者之較輕微情狀，應依舉重以明輕之法理，類推適用中興銀
    行授信業務逾期違約金減免辦法第5條第1項第1款之規定減免
    違約金等情，業經本院說明如上（見A18貸案之形式審查部分
    D.），本件A22減免案自得類推適用該辦法之規定，由權責單
    位核定減免違約金。公訴人以被告等人明知環亞大飯店公司
    並無得減免違約金之事由，受理及參與中興銀行常董會核准
    A22減免案中免收違約金部分程序云云，即非可採。
  F.至於A21-1展期案，公訴人僅謂「中興銀行新莊分行經辦人
    員陳玉玫於87年9月28日製作徵信報告顯示：『環亞大飯店
    公司整體財務比率較一般同業為差，究其原因不外於銀行貸
    款偏高，且獲利能力尚待加強』，其信用評價不佳，惟陳椿
    雄仍報請總行核示，經審查部經辦乙○○製作授信案件報核
    表時，於該表之『本案授信評估』欄中載明『環亞大飯店公
    司之營運資金多仰金融機關借款，整體財務狀況存有：關係
    人間交易頻繁，利息支出沈重，負債偏高，資金以短支長，
    短期償債能力顯有不足，獲利能力不穩定之現象，且本行對
    亞世集團之授信額度達50億8600元（授信餘額47億4800萬元
    ，其中擔保比率77%，信用比率23%），對該集團整體營運概
    況及關係人間交易之合理性宜予注意』等警語，.... 」等
    語，並未說明被告等人同意環亞大飯店公司展期一事究竟違
    反何規定而屬違背其任務之行為。縱使公訴人係認為本件有
    違反中興銀行授信業務規則第17條之疑慮，然查，該次展期
    案係由A21貸案1億1500萬元短期不動產擔保放款而來，而A2
    1貸案既徵有聯廣紡織股份有限公司所有之臺北縣新莊市○
    ○段63分小段1-5、1-6、1-7、1-8、1-9地號等5筆土地設定
    第一順位抵押權之方式以為擔保，復徵有方銘卿、鄭周敏、
    鄭孝孝、聯廣紡織股份有限公司為連帶保證人等情，有中興
    銀行授信批覆書、授信報告各1份附卷可按（見證據卷二第1
    78-180頁），屬具有十足擔保之授信案件。本件展期案為環
    亞大飯店公司於87年10月間申請，其擔保條件除將方銘卿變
    更為環亞大飯店公司之當時之負責人莊富泉外，其餘與A21
    貸案相同，又環亞大飯店公司當時之資產淨值為36億0741萬
    元，連帶保證人莊富泉、鄭周敏、鄭孝孝之財產淨值分別為
    6540萬元、7033萬元及5億0092萬元，且均無任何逾期授信
    之記錄等情，復經中興銀行授信批覆書1份在卷可參（見證
    據卷二第187頁），故此時之擔保品質，並不亞於A21貸案申
    請之時，尚難認本案申請展期時，被告等由申請資料得以知
    悉該次授信變成呆滯之可能性已達不得授信之地步，或授信
    戶信用貶落之程度已屆無可貸性之空間。另中興銀行新莊分
    行經辦人員陳玉玫雖於徵信報告記載「環亞大飯店公司整體
    財務比率較一般同業為差，究其原因不外於銀行貸款偏高，
    且獲利能力尚待加強」，中興銀行總行審查部經辦乙○○復
    於授信案件報核表「本案授信評估」欄中載明「環亞大飯店
    公司之營運資金多仰金融機關借款，整體財務狀況存有：關
    係人間交易頻繁，利息支出沈重，負債偏高，資金以短支長
    ，短期償債能力顯有不足，獲利能力不穩定之現象，且本行
    對亞世集團之授信額度達50億8600元（授信餘額47億4800萬
    元，其中擔保比率77%，信用比率23%），對該集團整體營運
    概況及關係人間交易之合理性宜予注意」等警語，然均屬對
    於該公司現有財務狀況之評語、建議，並無任何顯示環亞大
    飯店公司信用大幅貶落以致難以授信之訊息，況中興銀行新
    莊分行經辦人員陳玉玫於本件授信批覆書「申請單位意見欄
    」中復有「其整體之財務結構有顯著之改善，故未來展望可
    期。」、「該授信戶近幾年之營收皆穩定成長.... 故以其
    營收為還款來源應為可行。」、「其鑑估應屬合理」、「為
    加強本分行予該公司之授信往來，敬請准予本件所請。」等
    正面評述，益難認定本件展期案全無授信之可能性。因此本
    件展期案亦難僅以公訴人提出之證據，認定有違反中興銀行
    授信業務規則第17條規定之情形。此外，公訴人既未曾說明
    被告甲○○、金桐林、簡萬三、莊俊達、陳椿雄於此展期案
    中，究係參與何事而有行為分擔，違反何其他規定之說明，
    故公訴人於95年3月24日提出之94年度蒞字第14358號檢察官
    補充理由書中所指甲○○、簡萬三、金桐林、莊俊達、陳椿
    雄均因A21-1展期案行為而共犯刑法背信罪云云，並無所據
    ，即不可採。
  貸案之實質審查：
    綜上所述，尚難遽認中興銀行就所通過之環亞大飯店公司A2
    1貸案、A21-1展期案、A21-2利息展期案、A21-3展期及減免
    案、A22增貸及減免案，其程序有何違反起訴書所列中興銀
    行所頒佈之各種授信業務相關規章情事。另公訴人亦未舉證
    被告甲○○、簡萬三、金桐林、莊俊達、陳椿雄、林竹雄、
    張盛枝、劉世陽等人於授信及撥款程序中，有何違反銀行授
    信法律（如同一關係人、利害關係人貸款條件、額度之限制
    ）、主管機關令函規定之情事，因此環亞大飯店公司申請
    A21貸案、A21-1展期案、A21-3展期案及A22增貸案之核准、
    貸放決定，是否有違背中興銀行委託予被告等人之任務而該
    當於刑法背信罪，當視該貸款案、展期案、增貸案在實質上
    是否屬於無可貸性，而被告等人仍基於背信故意以及為自己
    或第三人之利益或損害本人利益之不法意圖，違背其任務，
    濫用其授信、核貸之權利而損害中興銀行之財產或其他利益
    而定（A21-2利息展期案、A21-3案及A22案關於減免違約金
    部分，均非授信案件本身，而係附隨於授信案之處置，故不
    在授信實質審查討論之列，併予敘明）。關於可貸性之存否
    ，爰依上揭5P原則所示之各點，就本件貸案加以分析之。
  A.A21貸款案部分：
    本案之借款戶環亞大飯店公司係於66年12月22日成立，嗣增
    資為15億元，並由方銘卿擔任負責人，其主要營業項目為觀
    光旅館業有關之業務，又該公司83年、84年及85年之營業收
    入分別為8億9067萬元、8億9273萬元、10億0947萬元，稅前
    損益則分別為3億0146萬元、1億1390萬元、2433萬元，其公
    司淨值比率於83-85年分別為30.59％、31.76 ％、28.25％
    ，借款用途為週轉之需及償還他行庫之借款，並以其營業收
    作為繳息來源等情，有中興銀行新莊分行授信報告、中興銀
    行授信批覆書1份附卷可參（見證據卷二第178-181頁），其
    債權保證方面，徵有聯廣紡織股份有限公司所有之臺北縣新
    莊市○○段63分小段1-5、1-6、1-7、1-8、1-9地號等5筆土
    地設定第一順位抵押權之方式以為擔保，中興銀行於86年10
    月8日鑑價之結果，上開不動產之時價總值為6億7481萬7000
    元，鑑定價值則為2億7293萬8733元，故取其較低之後者為
    本件放款標準，依貸放率90％估算，其放款值應為2億4564
    萬4860元，此外，復徵有方銘卿、鄭周敏、鄭孝孝、聯廣紡
    織股份有限公司為連帶保證人，又環亞大飯店公司當時之資
    產淨值為30億3608萬元，連帶保證人方銘卿、鄭周敏、鄭孝
    孝之財產淨值分別為2000萬元、7033萬元及5億0092萬元，
    且均無任何逾期授信之記錄等情，有中興銀行授信批覆書、
    授信報告各1份附卷可按（見證據卷二第178-180頁），而該
    授信報告復載明申請當年（86年）截至5月底之環亞大飯店
    公司自編期中報表顯示，該公司營收已達5億0118萬元，當
    期損益亦有4509萬元，其86年1至8月營業稅單之營收亦已達
    11億3143萬元，已超過85年度之全年營收，故預估申請當年
    之營運及收入可期，而由授信戶過去幾年之營收均有9億元
    左右，尤其最近兩年來更已經突破10億元以上，故以其營業
    收作為繳息來源應屬可行，又本件擔保品鑑估價值已考慮上
    開不動產周遭環境、公告現值及土地增值稅等因素，所估價
    格應屬合理，控管上亦無問題等語（見證據卷二第180-181
    頁），是本案借貸戶營業績效容屬平穩，且日益進步，獲利
    亦屬可觀，其財務結構雖非甚佳，然並非惡劣，而本件資金
    用途尚屬正當，由借款戶之資產淨值、連帶保證人之資力、
    信用狀況及擔保品衡之，本件債權保障條件應屬充足，還款
    來源亦不缺乏，授信展望亦佳，在授信5P原則所揭示之各種
    考慮因素中（即借款戶、資金用途、還款來源、債權保障、
    授信透視）所顯現之貸款條件均屬正向，衡其借款戶之整體
    條件，並非絕對無可貸性，因此中興銀行通過A21貸案之決
    定，並未逾越一般銀行審查貸款授信之合法權限空間。公訴
    人雖謂中興銀行新莊分行經辦人員陳明亮於86年10月14日製
    作之徵信報告顯示「環亞大飯店公司整體財務比率較一般同
    業為差，究其原因不外於銀行貸款偏高，且獲利能力尚待加
    強」，而該飯店提供作為擔保之土地鑑估值僅2億729 0萬元
    ，且已設定第1順位抵押權，又因有未辦理保存登記之建物
    存在，故亦無法辦理地上權，不應予以授信云云，然該授信
    報告並未充分說明環亞大飯店公司整體財務比率較差之具體
    狀況（哪一方面之指標較差？差多少？是否足以影響可貸性
    ？），且該報告僅涉及公司財務一項，並未就授信業務各種
    重要面向（即前述授信5P原則）充分評估，是若僅以此信用
    評等之分數遽斷被告等人於該次授信決策過程中，主觀上具
    有損害中興銀行利益之意圖，而故意為違背任務之行為云云
    ，尚非周延。另中興銀行新莊分行已就本件擔保不動產之價
    值予以鑑估如上所述，該授信報告並未提及所估價值並未扣
    除該土地上因有未辦理保存登記之建物存在，故無法辦理地
    上權登記等情事，且中興銀行授信批覆書「總行批示」欄上
    亦已載明「二、以第一順位抵押權設定完妥後，始能貸放各
    比授信，並儘洽設定抵押權。」等語（見證據卷二第179頁
    ），證人陳明亮亦證稱，總行批示的設定第一順位抵押權是
    有做到，儘洽設定地上權的部份伊有申請新店地政事務所，
    但是有一些原因沒有辦法設定地上權，後來伊有把這個理由
    呈報給總行知道，但當時以經貸放出去了，在辦理徵信的時
    候好像沒有注意到辦理地上權的問題等語（見本院卷八第
    189頁、第192-193頁），故縱有起訴書所載本件設定抵押權
    之土地上有未辦理保存登記之建物存在，無法辦理地上權登
    記等情，亦難由此推斷被告等於向常董會提出本件申請時，
    均已知悉該等土地已無法辦理地上權登記，仍高估擔保不動
    產之價值，而為違背其等任務行為之主觀犯意。再者，本件
    貸案既係以將前揭土地設定第一順位抵押權為貸放款項之前
    提如上述，則起訴書所謂該供擔保之土地「已設定第1順位
    抵押權」，因此不應承貸云云，顯屬誤解本件貸案之辦理過
    程。因此公訴人認被告甲○○、金桐林、簡萬三、劉世陽、
    蔡宗勳等人在本件貸款案之授信過程中之所為，有共同違背
    中興銀行所委託任務之行為云云，即無足採之。
  B.A21-1展期案部分：
    經查，本件展期案之資金用途、還款來源與上開A21貸案均為
    相同，而債權保障方面，除將方銘卿變更為環亞大飯店公司
    之當時之負責人莊富泉外，其餘與A21貸案相同，又環亞大
    飯店公司當時之資產淨值為36億0741萬元，連帶保證人莊富
    泉、鄭周敏、鄭孝孝之財產淨值分別為6540萬元、7033萬元
    及5億0092萬元，且均無任何逾期授信之記錄等情，復經中
    興銀行授信批覆書1份在卷可參（見證據卷二第187頁），故
    此時之擔保品質，並不亞於A21貸案申請之時。又該公司84
    年、85年及86年之營業收入分別為8億9273萬元、10億0947
    萬元、12億2100萬元，稅前損益則分別為1億1390萬元、243
    3萬元、5345萬元，其公司淨值比率於84-86年分別為31.76
    ％、28.25％、22.07％，故86年營收較85年成長20％，稅前
    損益也同步成長119％，其整體財務結構已有顯著改善，未
    來展望可期，而近年來營收皆穩定成長，故以營收為還款來
    源應為可行等情，亦據中興銀行新莊分行經辦人員陳玉玫於
    授信批覆書上記載明確（見證據卷二第188頁），是綜合上
    開資料觀之，環亞大飯店公司之經營績效穩定並日益成長，
    其財務結構已有改善，而本件資金用途尚屬正當，由借款戶
    之資產淨值、連帶保證人之資力、信用狀況及擔保品衡之，
    本件債權保障條件應屬相當，還款來源亦不缺乏，企業日後
    經營展望亦佳，在授信5P原則所揭示之各種考慮因素中（即
    借款戶、資金用途、還款來源、債權保障、授信透視）所顯
    現之貸款條件均屬正向，衡其借款戶之整體條件，並非絕對
    無可貸性，因此中興銀行通過A21-1展期案之決定，並未逾
    越一般銀行審查貸款授信之合法權限空間。公訴人雖謂中興
    銀行新莊分行經辦人員陳玉玫於87年9月28日製作徵信報告
    顯示：「環亞大飯店公司整體財務比率較一般同業為差，究
    其原因不外於銀行貸款偏高，且獲利能力尚待加強」，中興
    銀行總行審查部經辦乙○○於授信案件報核表「本案授信評
    估」欄中載明「環亞大飯店公司之營運資金多仰金融機關借
    款，整體財務狀況存有：關係人間交易頻繁，利息支出沈重
    ，負債偏高，資金以短支長，短期償債能力顯有不足，獲利
    能力不穩定之現象，且本行對亞世集團之授信額度達50億86
    00元（授信餘額47億4800萬元，其中擔保比率77%，信用比
    率23%），對該集團整體營運概況及關係人間交易之合理性
    宜予注意」等警語，然均此屬對於該公司現有財務狀況之評
    語、建議，且僅涉及公司財務一項，並未就授信業務各種重
    要面向（即前述授信5P原則）充分評估，又中興銀行新莊分
    行經辦人員陳玉玫於本件授信批覆書「申請單位意見欄」中
    復有「其整體之財務結構有顯著之改善，故未來展望可期。
    」、「該授信戶近幾年之營收皆穩定成長.... 故以其營收
    為還款來源應為可行。」、「其鑑估應屬合理」、「為加強
    本分行予該公司之授信往來，敬請准予本件所請。」等正面
    評述（見證據卷二第188頁），乙○○亦於授信案件報核表
    上表示，本件擔保品之鑑估價格尚可接受等語，並於結論作
    出「本案擬予展期」之建議（見證據卷二第191頁），益難
    認定本件展期案全無授信之可能性。公訴人以上開陳玉玫、
    乙○○僅關於借戶財務狀況之片面敘述，遽斷被告等人於該
    次授信決策過程中，主觀上具有損害中興銀行利益之意圖，
    而故意為違背任務之行為云云，尚難稱公允。因此公訴人認
    被告甲○○、金桐林、簡萬三、莊俊達、陳椿雄等人在本件
    展期案之授信過程中之所為，有共同違背中興銀行所委託任
    務之行為云云，並非可採。
  C.A21-3展期案部分：
    環亞大飯店公司於88年10月間申請再度就所貸之2億1500 萬
    元申請展期，而該展期案之擔保條件與A21-1展期案時相同，
    又環亞大飯店公司當時之資產淨值為26億3162萬元，連帶保
    證人莊富泉、鄭周敏、鄭孝孝之財產淨值分別為2930萬元、
    7033萬元及5億0092萬元，且均無任何逾期授信之記錄，且本
    件債權擔保品不動產之鑑價值並無變更等情，復經中興銀行
    授信批覆書1份在卷可參（見證據卷二第204頁），故除環亞
    大飯店公司及連帶保證人莊富泉之資力略有下滑外，其餘擔
    保條件均與A21-1展期案申請之時相差無幾。另該公司85年、
    86年及87年1至12月之營業收入分別為10億0947萬元、12億
    2100萬元、10億4676萬元，稅前損益則分別為2433萬元、53
    45萬元、2014萬元，其公司淨值比率於85-87年分別為28.24
    ％、22.89％、24.58％，有中興銀行授信批覆書1份附卷可
    參（見證據卷二第204頁），可知其87年間之營業收入雖略
    遜於86年度，然仍較該公司85年度之營業收入為高，稅前損
    益亦與85年度相當，其財務結構較86年度之表現為佳，綜合
    上開資料觀之，環亞大飯店公司之經營績效仍屬穩定，其財
    務結構有改善之現象，而本件資金用途尚屬正當，由借款戶
    之資產淨值、連帶保證人之資力、信用狀況及擔保品衡之，
    本件債權保障條件應屬相當，還款來源亦不缺乏，企業日後
    經營展望亦佳，在授信5P原則所揭示之各種考慮因素中（即
    借款戶、資金用途、還款來源、債權保障、授信透視）所顯
    現之貸款條件均屬正向，衡其借款戶之整體條件，並非絕對
    無可貸性，因此中興銀行通過A21-3展期案之決定，並未逾
    越一般銀行審查貸款授信之合法權限空間。公訴人雖謂環亞
    大飯店公司當時已有遲延未繳息之現象，且中興銀行新莊分
    行經辦人員曾秀美於88年10月26日製作之徵信報告「財務比
    率分析」欄中已記載「環亞大飯店公司之財務結構、償債能
    力及經營能力與同業水準相較，比率偏低，顯示該公司應加
    強此三者」，信用評等為85年58分 (D等)、86年53分 (D等)
    、87年52分 (D等)，中興銀行總行審查部經辦乙○○製作授
    信案件報核表時，於該表之「授信風險及審查部初審意見」
    欄中載明「環亞大飯店公司營運資金多仰金融機構借款，整
    體財務狀況存有：關係人間交易頻繁，利息支出沈重，負債
    偏高，資金以短支長，短期償債能力顯有不足，獲利能力不
    穩定之現象且已繳息不正常」等語，然中興銀行授信業務程
    序之內控機制所定義之信用評等，應係供授信部門承作授信
    案訂定利率或費率之參考，與銀行得否承做授信無關等情，
    業經本院一再說明如上（見A1貸案及A1-1展延案之形式審查
    ），且均此屬對於該公司現有財務狀況之評語、建議，且僅
    涉及公司財務一項，並未就授信業務各種重要面向（即前述
    授信5P原則）充分評估，又中興銀行新莊分行經辦人員曾秀
    美於本件授信報告「財務比率分析」欄中記載：「該公司87
    、86、85之淨值收益率.... 明顯高於同業水準比率-4.0％
    ，顯示該公司之獲利能力尚穩。」等正面評述（見證據卷二
    第201頁），而中興銀行總行審查部經辦乙○○亦於授信案
    件報核表「授信風險及審查部初審意見」欄中建議授審會及
    常董會在注意擔保品使用現況及開發進度、借戶及集團相關
    戶整體營運、財務調度狀況之條件下，勉予同意展期（見證
    據卷二第207頁），證人乙○○亦於本院證稱，那時候臺灣
    正處於焦慮的年代，外部有亞洲的金融風暴，內部有產業外
    移，當時評估銀行有一半會倒閉，以房地產為主的企業會有
    3分之2也會倒閉，財政部證期會或是銀行局擔心會有連鎖效
    應，於是就辦理各式的紓困案件，或者是向銀行主管關切某
    些企業能夠讓他喘一口氣，如果評估可以的話，就讓這些企
    業順延繳息展期，當時中興銀行總經理即被告甲○○認為環
    亞集團實際上資產雄厚，只是一時週轉不順暢，為免列入催
    收轉成呆帳虧損，對於中興銀行衝擊過大，本件展期、減免
    違約金、利息的做法不一定會使成為呆帳的風險提高，因為
    擔保品的價值隨著時間有所不同，從新莊分行的案件來看，
    時間如果長一點，收回的錢會比較多一點等語（見本院卷八
    第227-228頁），因此中興銀行透過容許環亞等語（見本院
    卷八第216頁），故益難認定本件展期案全無授信之可能性
    。公訴人以上開曾秀美、乙○○僅關於借戶財務狀況之片面
    敘述，遽斷被告等人於該次授信決策過程中，主觀上具有損
    害中興銀行利益之意圖，而故意為違背任務之行為云云，尚
    難稱公允。因此公訴人認被告甲○○、金桐林、簡萬三、劉
    世陽、張盛枝等人在本件展期案之授信過程中之所為，有共
    同違背中興銀行所委託任務之行為云云，並非可採。
  D.A22增貸案部分：
    環亞大飯店公司以供業務所需為由，向中興銀行申請A22增貸
    案，係以徵莊富泉、鄭周敏、鄭孝孝為連帶保證人，又環亞
    大飯店公司當時之資產淨值為36億0741萬元，連帶保證人莊
    富泉、鄭周敏、鄭孝孝之財產淨值分別為654萬元、7033萬元
    及5億0092萬元，且均無任何逾期授信之記錄等情，有中興銀
    行授信批覆書1份附卷可按（見證據卷二第195頁），另其84
    年、85年、86年之營業收入分別為8億9273萬元、10億0947萬
    元、12億2100萬元，稅前損益分別為1億1390萬元、2433萬元
    、5345萬元，淨值比率分別為31.76％、28.24％、22.89％（
    見證據卷二第195頁），是環亞大飯店公司當時之資產淨值龐
    大，連帶保證人之資力雄厚，經營績效日趨成長，獲利亦有
    好轉之現象，且其負債比率雖漸增加，惟亦非屬惡化之程度
    。綜合上開資料觀之，環亞大飯店公司之經營績效仍屬穩定
    其淨值比率雖日趨下降，然亦有一定之水平，並非極為惡劣
    ，而本件資金用途尚屬正當，由借款戶之資產淨值、連帶保
    證人之資力、信用狀況衡之，因本件貸案金額較少，且其用
    途係用以償還欠息（見起訴書第36頁），亦即其相當於將原
    貸案之利息債權到期日往後挪移，並對利息債權收取複利，
    實際上並未將本件貸案款項撥交環亞大飯店公司使用，而係
    直接充抵該公司於中興銀行之債務，相當於負債間科目的轉
    換，此種性質貸案之風險變化自較低微（參見羅際棠著，銀
    行授信與經營88年8月再版二刷，第9頁），應認本件債權保
    障條件容屬相當，亦無任何資訊顯示本件還款來源不足，授
    信展望不佳之情形，在授信5P原則所揭示之各種考慮因素中
    （即借款戶、資金用途、還款來源、債權保障、授信透視）
    所顯現之貸款條件，並非絕對無可貸性，因此中興銀行通過
    A22增貸案之決定，並未逾越一般銀行審查貸款授信之合法
    權限空間。又中興銀行總行審查部經辦人員乙○○雖於授信
    案件報核表之「授信風險及審查部初審意見」欄中載明「借
    戶集團旗下9家關係企業除九八行批發及大亞百繳息正常外
    ，餘履約繳息均不正常，自87年11月17日已未向新莊分行繳
    息。」等語，然乙○○所註明之事實僅述及環亞大飯店公司
    繳息不正常之狀況，且乙○○亦於同欄中建議授審會及常董
    會在還款票據不得抽換，且自88年7月1日以後之利息應按期
    繳納、注意擔保品使用現況及市價變化、借戶營運狀況及集
    團整體財務調度情形、徵87年度財簽留底備查、每筆動撥前
    須確認不逾同一關係人無擔保授信餘額16.53億元之條件下
    ，勉予同意展期（見證據卷二第179頁），證人乙○○亦於
    本院證稱，那時候臺灣正處於焦慮的年代，外部有亞洲的金
    融風暴，內部有產業外移，當時評估銀行有一半會倒閉，以
    房地產為主的企業會有3分之2也會倒閉，財政部證期會或是
    銀行局擔心會有連鎖效應，於是就辦理各式的紓困案件，或
    者是向銀行主管關切某些企業能夠讓他喘一口氣，如果評估
    可以的話，就讓這些企業順延繳息展期，當時中興銀行總經
    理即被告甲○○認為環亞集團實際上資產雄厚，只是一時週
    轉不順暢，為免列入催收轉成呆帳虧損，對於中興銀行衝擊
    過大等語（見本院卷八第216頁），是益難認定本件展期案
    全無授信之可能性。公訴人以上開乙○○僅關於借戶財務狀
    況之片面敘述，未為整體性之授信評估，遽斷被告等人於該
    次授信決策過程中，主觀上具有損害中興銀行利益之意圖，
    而故意為違背任務之行為云云，尚難稱公允。因此公訴人認
    被告甲○○、金桐林、簡萬三、劉世陽、張盛枝等人在本件
    增貸案之授信過程中之所為，有共同違背中興銀行所委託任
    務之行為云云，並非可採。
（五）A部分之結論：
    綜上所述，被告甲○○、簡萬三、金桐林、林竹雄、莊俊達
    、蔡宗勳、陳椿雄、李基存、許世芳、丙○○、黃榮進、徐
    雲權、張盛枝、劉世陽等人參與A部分各案之所為，均難認屬
    違背其等任務之行為，公訴人之舉證尚難使本院得出被告甲
    ○○、簡萬三、金桐林、林竹雄、莊俊達、蔡宗勳、陳椿雄
    、李基存、許世芳、丙○○、黃榮進、徐雲權、張盛枝、劉
    世陽等人於主觀上具有背信故意以及為自己或第三人之利益
    或損害本人利益之不法意圖，復於客觀上存在違背任務行為
    事實之心證，即難以此認定被告等有何刑法第342條第1項之
    背信罪犯行，此外，本院復無其他積極證據堪認被告等人確
    有公訴人所指訴背信行為，故此部分應認不能證明被告等犯
    罪。
二、起訴書犯罪事實欄B部分：
（一）公訴意旨及追加起訴意旨略以：
  1.被告即中興銀行董事長王玉雲（另經本院通緝）、總經理甲
    ○○、副總經理金桐林（起訴書事實欄未記載，惟起訴書人
    別欄有列名被告金桐林之年籍資料，其論罪欄亦論其涉犯刑
    法第342條第1項背信罪嫌，檢察官復分別於94年11月8日、9
    5年3月24日以94年度蒞字第14358號補充理由書表明金桐林
    為起訴書犯罪事實B部分被訴被告之一，因認被告金桐林應
    為起訴事實B部分所指之被告，附此敘明）、審查部經理簡
    萬三、審查部第二科科長莊俊達、中山分行經理丙○○等人
    均知悉：
（1）台鳳股份有限公司（下稱「台鳳公司」）之董事暨副董事
     長丁○○（業經本院於96年12月28日以96年度重易字第2號
     另為公訴不受理判決）因需大量資金以供週轉及炒作股票
     之用，亟思謀取銀行貸放之款項，而與實際上無資力購買
     坐落彰化縣彰化市○○○段過溝子小段第94之4、98之1、
     96、96之4地號等4筆土地之駿達建設股份有限公司（以下
     簡稱「駿達公司」）實際負責人范芳魁（登記名義負責人
     為黃建昌）謀議，由台鳳公司以22億元將上開土地出售予
     駿達公司作為炒作股票題材之事實；
（2）又原為台鳳公司所有之前述4筆土地，經中興銀行鑑價之結
     果，價值僅有15億5881萬8千餘元，放款值為14億293萬6千
     元，且該土地業已設定第一、第二順位最高限額抵押權；
（3）駿達公司資本額僅有12億元，84年、85年之公司盈餘僅1億
     餘元，86年1月至9月盈餘更僅縮小至2892萬元，其營運資
     金皆以外來借貸支應，償債能力弱，且該公司並無開發大
     型休閒購物中心之經驗，且駿達公司雖應證期會之要求，
     提出彰化市工商綜合區開發經營計劃書，惟該案開發期間
     長達23年，且第12年始能回收成本，還款來源堪慮；
（4）另土地之出賣人台鳳公司出具買回承諾書予中興銀行，謂
     「上開貸款在7年內如未依約按月繳付本金或利息，達2個
     月以上時，本公司願依原成交價買回，絕不使貴行遭受損
     害。」等語，顯與交易常情有違等情。
    詎被告甲○○、金桐林、莊俊達、丙○○竟仍與王玉雲、簡
    萬三共同基於意圖為丁○○不法利益之犯意聯絡，違反「中
    興商業銀行授信業務規則」、「中興銀行徵信作業實施準則
    」、「中興銀行經常性週轉資金貸款作業要點」及「中興銀
    行興建房屋貸款作業要點」等內部規定，由被告甲○○指示
    被告即時任中山分行經理之丙○○交辦其分行之經辦人員，
    配合以前開4筆土地作為駿達公司向中山分行融資借款之擔
    保品，申請貸款，於86年12月16日，駿達公司正式向中山分
    行申請貸款後，中山分行經辦人員許綱倫即依被告丙○○之
    指示，同時辦理駿達公司申請貸款案之徵信、授信作業後，
    由被告丙○○召開分行授信小組會議（另由放款副理張俊傑
    、襄理王立民、徵信經辦吳懷寬及授信經辦許綱倫參加），
    該會議中雖有與會人員持保留意見，惟被告丙○○說明此係
    被告甲○○交辦事項後，該小組乃決議向總行提出申請。中
    興商業銀行總行乃於86年12月29日，召開第212次授信審議
    委員會審核該案，由被告甲○○擔任主席核閱，嗣再呈報給
    董事長，經王玉雲核閱後，提付常董會審議。詎被告即中興
    銀行總行審查部第二科科長莊俊達竟不顧審查員於授信案件
    報核表之授信評估欄內對於本件申貸案之負面評估，反而於
    該欄位增列第4點加註：「惟本案除徵有土地擔保外，加徵
    范芳魁及丁○○做保，信用借款並徵有台鳳開票以降低風險
    ，又出具買回承諾書，可降低本案風險，承諾書如附件，且
    借戶為上櫃公司」等語，以促使該申貸案於86年12月31日經
    常董會決議通過，核准駿達公司以正擔保為前開4筆土地，
    副擔保則以丁○○、范芳魁、黃建昌為保證人，並由台鳳公
    司出具6億元本票及買回承諾書為條件，持經常性週轉金名
    義貸得短期擔保貸款14億元，短期信用貸款6億元。中山分
    行嗣於87年1月16日撥款20億元至駿達公司在中興銀行開設
    之帳戶內，其中12億餘元嗣存入被告丁○○個人或台鳳公司
    帳戶，其中1億8千萬元存入案外人范芳魁之帳戶。駿達公司
    所貸得之款項所剩無幾。至於開發計劃，駿達公司於87年4
    月8日向經濟部申請開發工商綜合區，惟旋於同年5月12日，
    以「部分執行作業未臻完善」為由撤回該案，顯見根本未經
    審慎評估及計劃。果然，駿達公司就上開貸款自87年10 月
    16日即未依約繳息，且屆期亦未清償，致生損害於中興銀行
    之財產及利益。
  2.駿達公司既無力清償前開貸款案本息，另一方面，台鳳公司
    亦無資力履行承諾書所訂之買回條件，且若由台鳳公司履行
    該買回承諾，則先前在公司財務報表上所認列之處分利益即
    失所依據。為此，被告丁○○乃於88年5月間，與小美食品
    工業股份有限公司（以下簡稱「小美食品公司」）接洽，雙
    方達成協議，由駿達公司於87年5月19日簽訂土地買賣合約
    書，將土地出售予小美食品公司，並辦理變更貸款名義，惟
    土地登記部分，則於87年9月14日，直接由駿達公司過戶予
    宏華投資股份有限公司（以下簡稱「宏華公司」）。
  3.被告丁○○以原貸款人駿達公司財務狀況欠佳為由，向中山
    分行申請將駿達公司之全部貸款額度，轉貸至甫於87年6月
    成立，嗣於88年1月將負責人變更為蘇炳順，惟亦受丁○○
    實際控制之宏華公司。依「中興商業銀行辦理授信戶『同一
    關係人』授信應行注意事項」及銀行法之規定，銀行對於同
    一關係人之授信總餘額不得超過該行上一會計年度決算後淨
    值之40%，且中興銀行對於「台鳳集團」同一關係人之授信
    總餘額迄88年2月23日已達64億9737萬5000元，業已逼近中
    興銀行授信總餘額66億1531萬元，而宏華公司係屬台鳳集團
    關係企業，其於87年6月至12月間，即虧損3421萬元，獲利
    能力欠佳，而丁○○個人及「台鳳集團」因台鳳公司股票崩
    跌後，已陷於周轉困難，詎被告王玉雲、甲○○、簡萬三、
    莊俊達、金桐林（起訴事實未記載，惟仍屬此部分起訴效力
    所及如上述）與被告即時任中山分行經理之徐雲權等人，均
    明知上情，竟於88年2月間，共同基於意圖為被告丁○○不
    法利益之犯意聯絡，無視前開規範及枉顧中興銀行對於「台
    鳳集團」同一關係人放款過於集中之事實，且違反「中興銀
    行辦理授信戶同一關係人授信應行注意事項」之內部規定，
    由被告甲○○指示被告徐雲權交辦其分行之經辦人員方俊欽
    辦理。方俊欽乃進行宏華公司申請貸款案之徵信、授信作業
    ，呈交總行授信審議委員會通過，常董會嗣於88年3月4日決
    議通過，並且准予免歸戶，使宏華公司順利貸得短期擔保貸
    款14億元，短期信用貸款6億元（正擔保仍為前開4筆土地，
    副擔保則以丁○○、蘇炳順、黃葉冬梅為連帶保證人，並由
    台鳳公司出具6億元本票）。惟因台鳳公司遲未提出加強擔
    保品之簽發6億元本票董監事會議記錄，經宏華公司與台鳳
    公司共同出具切結書，承諾將於88年12月25日前補提，中興
    銀行始於88年10月30日撥款20億元予宏華公司，並使被告丁
    ○○獲取延緩償還本金之利益。嗣上開貸款利息僅繳至89年
    3月30日即未續予清償，而本金部分屆期亦未獲清償，中興
    銀行無法回收貸放款項，經拍賣前開4筆土地後，於92年10
    月13日帳列催收款仍達7億6090萬2589元，致生損害於中興
    銀行之財產及利益，因認被告甲○○、莊俊達、金桐林、丙
    ○○、徐雲權等均涉有刑法第342條第1項之背信罪嫌云云。
（二）適用法律：
    按犯罪事實應依證據認定之，無證據不得認定犯罪事實，又
    不能證明被告犯罪，應諭知被告無罪之判決，刑事訴訟法第
    154條第2項、第301條第1項分別定有明文。而刑事訴訟法上
    所謂認定被告犯罪事實之證據，係指足以認定被告確有犯罪
    行為之積極證據而言，苟積極證據不足為不利於被告事實之
    認定時，即應為有利於被告之認定，更不必有何有利之證據
    ，最高法院著有29年上字第3105號及30年上字第816號判例
    可參。而背信罪之構成要件、商業銀行之運作機制、授信業
    務之風險控管、刑事法院之審查界線等說明及本院之判斷標
    準，均已於論證上開A部分被訴事實何以無罪之理由中詳盡
    解釋，茲不再贅述。
（三）不爭執事項及被告等之辯解
    訊據被告甲○○、金桐林、莊俊達、丙○○、徐雲權等人固
    均坦承伊等於上開期間分別於中興銀行擔任總經理、副總經
    理、審查部第二科科長、中山分行經理，並先於起訴書所載
    日期，以正擔保為前開4筆土地，副擔保則以丁○○、范芳
    魁、黃建昌為保證人，並由台鳳公司出具6億元本票及買回
    承諾書為條件，以上述程序核准駿達公司持經常性週轉金名
    義貸得短期擔保貸款14億元，短期信用貸款6億元，並於駿
    達公司財務狀況吃緊後，以上述程序准予宏華公司免歸戶，
    同意以該4筆土地為正擔保，丁○○、蘇炳順、黃葉冬梅為
    保證人，並由台鳳公司出具6億元本票為條件，貸放短期擔
    保貸款14億元，短期信用貸款6億元予宏華公司等事實，惟
    均堅詞否認有何背信之犯行。
  1.被告甲○○辯稱：
（1）伊不認識駿達建設之負責人，亦未交辦駿達公司的案子給
     被告丙○○，只是把這個訊息傳送給他而已，嗣後宏華公
     司來貸款的事，是由他們公司自己來接洽的，跟伊無關，
     況小美食品公司為承接駿達建設貸款而為變更貸款名義之
     申請，亦遭總行授審會駁回，伊也是在授審會裡面才看到
     這個案子。
（2）另所謂歸戶，係指授信案件是否歸由同一分行辦理而言，
     與是否規避同一關係人無涉，依中興銀行授信戶同一歸戶
     作業須知第1條及第4條規定，若1個客戶要在兩個分行辦理
     的話，一定要總行核准，而宏華公司之前已經跟天母分行
     有往來，依上開規定，必須報總行核准後辦理授信。依照
     財政部的函文，受限總額不得超過40％，所以在核貸時，
     分行要去查詢該公司的貸款有無超過，所以同一關係人控
     管上最好協調到同一分行辦理，但是有時候因為環境和距
     離遠近的問題，所以才會訂有免歸戶的規定。
（3）凡屬中興銀行常董會核貸之授信案件，均經受理申貸之營
     業單位經辦元受理申請，再經徵信調查、擔保物鑑估分析
     調查，經由主管同意後，填具申請書層層核章，報請總行
     審查部，由主管科專員簽擬意見，經科長、副理、經理審
     查，再提總行放款審議委員會審議，經決議後再呈請董事
     長核閱，如經董事長裁示提報常董會，即陳報常董會審議
     ，等審議通過後，寄還承辦貸款之營業單位依批覆條件辦
     理撥款。是自申請、審查、審議、批示、撥款，參與之人
     員甚多，若貸款條件不符規定，勢難逃眾多專家之審查，
     故依絕無護航特定授信案件之意圖與行為。
（4）常董會之成員若非具備金融專業背景，即屬有豐富歷練之
     殷商鉅戶，因此中興銀行常董會審查授信案件時，出席之
     常務董事均得致力實質審查，各常董會所審查之案件，雖
     多決議照案通過貸放，惟其中亦有若干案件常董會作限縮
     、否決之決議，且常務董事對於自己投資銀行之業務運作
     ，絕無漠視之理，絕非伊之橡皮圖章，並非伊得以一手蒙
     蔽。
（5）遍觀全卷均未顯示、證明伊有不法利益之行為與意圖，而
     本案貸放之對象與伊均無僱傭關係或交易往來，各該企業
     負責人與伊非親非故，伊既任總經理高位，衡理難有不利
     中興銀行之意圖，縱認伊於行使職權核決或層轉貸放案件
     時偶有疏失，亦與背信罪之主觀構成要件不符。
（6）故伊就公訴人起訴之B部分事實，並無構成刑法第342條第1
     項之背信罪。
  2.被告丙○○辯稱：
（1）招攬客戶創造銀行利益，乃銀行從業人員之天職。本案係
     同案被告甲○○告知，要中山分行爭取駿達公司購地貸款
     業務，伊主動聯繫駿達公司確認後開始辦理相關授信事宜
     ，此旨在謀取中興銀行商機，難執此即謂不法。
（2）本件擔保品有現場堪估，確認本件關於14億元擔保貸款部
     分確有十足擔保，又各項財務分析亦均有詳實記載於徵信
     報告，是被告丙○○已盡分行經理職務上應注意之能事，
     確無違背任務犯行。
（3）本件貸款案依中興銀行授信案件審核程序處理要點第7條規
     定，已經超過經理核貸權限，依規定應轉送總行審查。伊
     任職之中山分行授信小組雖不認同本件授信案，然因伊無
     准駁之權，依規定綜合判斷授信風險後，始將本件送請總
     行審查，並無背信犯行。
（4）總行審查員已揭示負面評估，惟授審會及常董會仍做授信
     之決議，顯已有利害得失及風險考量，足見伊無背信情事
     。
（5）駿達公司之貸款於伊87年11月2日離開中山分行前，其繳息
     均屬正常。另該筆貸款已由宏華公司申貸後代償，是駿達
     公司之債務業已全部清償。至起訴書犯罪事實B關於中山分
     行辦理上開貸款由宏華公司承貸部分，因伊並未參與，與
     伊無涉。
（6）故伊就公訴人起訴之B部分事實，並無構成刑法第342條第1
     項之背信罪。
3.被告徐雲權辯稱：
（1）伊於87年11月2日調任中山分行經理後所處理之宏華公司授
     信案，係為解決原來在中山分行承辦駿達公司之不良放貸
     案件而予轉貸，以解決駿達公司之逾放款問題。此一轉貸
     案件，均按授信規章辦理，核准條件較原貸案更為有利，
     顯見伊並無損害中興銀行利益之犯罪故意。
（2）況於88年4月15日伊遭中興銀行免職時，宏華公司尚未完成
     核貸動作，伊並未實際撥貸與宏華公司，於法並無不合，
     關於宏華公司授信案之條件鬆綁，係由證人陳昭輝處理，
     並於88年10月30日貸放，是損害結果之發生與伊無關。
（3）故伊就公訴人起訴之B部分事實，並無構成刑法第342條第1
     項之背信罪。
4.被告莊俊達辯稱：
（1）伊不識駿達公司、台鳳公司、宏華公司之任何人，亦未曾
     有任何接觸，伊毫無意圖為被告丁○○、范芳魁不法所有
     之動機，對於駿達公司、宏華公司之授信案件，均依授信
     程序，逐級審核，並充分揭露借貸戶有利及不利之資訊，
     並無與被告王玉雲、甲○○、丙○○有為丁○○不法利益
     之犯意聯絡，亦無任何不法行為。
（2）伊對於駿達公司、宏華公司之授信案件，沒有決定許可之
     權，該決定權之行使者為常董會，而且檢察官起訴之事實
     都是常董會決定之授信案件，並非被告決定，審查部科長
     與授信戶不能直接接觸，所以伊只能依據營業單位所送書
     類書審，無從得知申貸戶是否有分別申請集中使用之情形
     ，亦無從得知渠等借貸之後實際作何用途何？駿達公司借
     貸實際上是否台鳳公司借貸？駿達公司與台鳳公司、駿達
     公司與小美公司、小美公司與宏華公司之買賣契約實際上
     真偽情形？上述疑義應該是分行承辦人員因為實際與借戶
     接洽，才有判斷之能力，檢察官起訴所認定顯然弄錯伊之
     職權範圍。
（3）伊於收到分行送來之駿達公司申請貸款案件，經審視尚有
     被告丁○○、范芳魁作連帶保證人、台鳳股份有限公司開
     具保證票之條件，分行又補送駿達公司提供之擔保條件為
     台鳳公司在駿達公司貸款7年內如未依約按月繳付本金或利
     息達2個月以上時承諾買回之承諾書，自需將此有利條件填
     入審查部意見之中，以供授審會、常董會審查之用。民法
     第379條有買回條款，可見買賣契約本就有買回型態之契約
     ，此需依買賣雙方之需求而定，何況駿達公司、台鳳公司
     之土地買賣契約第11條約定，台鳳公司對於駿達公司系爭
     彰化市4筆土地之開發案擁有購物中心及量販店之經營管理
     顧問之權，對於系爭彰化市4筆土地尚有法律上、經濟上之
     利益，台鳳公司願意出具買回承諾書，在經驗法則上，亦
     屬商業行為上保護權益之方式，伊實無從判斷與交易常情
     有違。
（4）中山分行將宏華公司之授信案件送至總行審查部時，審查
     員已知宏華公司為台鳳集團之關係企業，所以在報核表上
     均有註明為「台鳳集團」同一關係人、「不可超過同一關
     係人之法定上限」，伊沒有違反規定，況且常董會通過授
     信時，亦提示承作分行須注意不可超過同一關係人之法定
     上限。另關於常董會通過宏華公司之授信案件，並准予免
     歸戶，「免歸戶」之意思，是指宏華公司之授信案件在額
     度範圍內，可全數由中山分行承做或分散由中興銀行各分
     行承做之義，但仍需就各分行總額計算不可超過同一關係
     人之法定上限。檢察官95年3月24日補充理由書指稱「免歸
     戶」是指免計同一關係人之法定上限，是錯誤認知，所以
     常董會決議「准予免歸戶」，並非給宏華公司任何不法利
     益。
（5）常董會決議通過宏華公司授信案件，中山分行在88年10月
     30日才撥款給宏華投資股份有限公司，實際上並無真正撥
     款入宏華公司帳戶，而是清償駿達公司之借貸。
（6）中興銀行對於台鳳集團（駿達公司）授信案件屬於失敗案
     件，但不能以結果來認定當初授信時有違法行為。就銀行
     業務而言，銀行放款為銀行之資產，銀行存款為銀行之負
     債，銀行當然要以放款作為銀行營業收入來源，但是做生
     意本來就有盈虧，不能因為後來虧本，就指責當初做生意
     違法。
（7）中興銀行87年第1次經營管理會議記錄決議事項第18項：「
     各部室經辦之案件文稿，用字遣詞語意應力求妥切，並應
     由科長負責內容及文字之審核及修正。」可以證明伊在報
     核表上加具文字意見，是基於職責，將漏未填入之內容填
     入，以符合充分揭露申請案件之各項正負面風險資訊，伊
     用手寫之加強擔保內容本來就有助減輕風險，此外駿達公
     司為上櫃公司，財務報表均需經過會計師簽證，本來就應
     揭露此項事實，以把風險資訊充分揭露以供授審會、常董
     會決定。
（8）檢察官起訴認為駿達公司申請14億週轉金不符授信業務規
     則第38條之規定，然而檢察官係忽視駿達公司為建設公司
     之特性而做錯誤之認定，因駿達公司是建設公司，是以營
     建和土地開發為業務，所以購地是可以先用週轉金的資金
     ，以後把土地開發計畫出來，就可以轉換為中長期資金，
     依據中興銀行經常性週轉資金貸款作業要點第11條第3項、
     中興商業銀行興建房屋貸款作業要點第2條第1項之意旨，
     可以認為這是對於建設業者購買不動產可以適用經常性週
     轉資金貸款及短期放款等授信種類及授信科目的特別規定
     ，本件並未違反授信規定。
（9）被告審核宏華公司申貸案件時，均依規定為之，亦無違反
     同一關係人之規定，並無違背職務，因為同一關係人之授
     信額度，因其借貸隨時有回收或撥放，其額度是浮動的，
     必須由分行在撥貸之前控管授信額度，並非同一關係人就
     不准核准授信。總行審查部在收到宏華公司之申貸案件，
     本來就視其為台鳳集團之成員適用同一關係人規定，並無
     違反中興銀行之規定，宏華公司即使一直更換負責人，這
     是宏華公司自己的想法，並不影響審查部之認定。伊也沒
     有隱瞞，根本沒有檢察官所認定之違反同一關係人規定。
     且並非經審查部審查送授審會再送常董會之案件，常董會
     一定會通過，常董會仍會作實質審查，自行決定。常董會
     在報核表看到審查部所揭露之駿達公司、宏華公司所提貸
     款之目的、貸款之擔保條件、各項風險資訊，仍舊核准申
     貸案，應有其專業考量，何況常董會成員都是中興銀行的
     大股東，對於中興銀行資金之運用，自會審慎衡量，豈會
     盲目放貸。
（10）故伊就公訴人起訴之B部分事實，並無構成刑法第342條第
      1項之背信罪。
5.被告金桐林辯稱：
（1）伊雖任職中興銀行副總經理，然主管之部門為國外部、業
     務部及資訊室，審查部之放款審查並非其業務，而另一副
     總經理簡萬三則兼任審查部經理，是伊並未主管審查及核
     批各分行呈送總行之授信案件。至於伊雖擔任授信審議委
     員會之委員，然該委員會係總行各部會一級主管以上之人
     員成立，採行合議制及多數決，故伊並無獨自審查、批核
     放款之權利。另伊雖需於中興銀行董事會列席，然伊僅係
     就主管之業務備詢，與授信業務無關，檢察官之認定尚有
     誤會。
（2）伊既非主管授信業務之副總經理，是各申貸戶之財務狀況
     伊均不知情，且授信業務與其升遷、業績均無關聯，伊並
     無背信行為之動機及故意，檢察官以被告係為創造銀行業
     績以提升個人升遷機會云云，顯有重大誤會。
（3）伊所參與授信審議委員會係採合議制，且相關授信案件之
     文件係當場發放，開完會後即行收回，授信委員實無從去
     瞭解申貸公司之詳細情形。總行審查部對於分行送上來的
     授信案件均有深入瞭解，經詳細審閱後才提交授信審議委
     員會，但授信審議委員會之委員完全沒有看到分行授信內
     容及徵信報告，在分層負責之下，委員僅就審查部之審查
     意見加以研讀，並無時間調查其他資料，是伊並無背信故
     意。
（4）伊列席中興銀行董事會，僅就主管業務接受備詢，就非主
     管業務部分，並無提出報告或反對之可能，否則即屬越權
     。檢察官未查明中興銀行常董會之決議過程，認定列席常
     董會之人員應負有反對義務，應屬誤會。
（5）故伊就公訴人起訴之B部分事實，並無構成刑法第342條第1
     項之背信罪。
（四）駿達公司貸款案部分之事實認定及理由：
    經查：
  1.駿達公司於86年12月16日向中興銀行中山分行申請貸款，經
    該分行授信小組討論後，由經理丙○○呈送中興銀行總行決
    行，嗣中興銀行總行審查部撰寫初審意見，於86年12月29日
    提交第212次授審會決議通過，再於86年12月31日經中興銀
    行第2屆第109次常董會通過，以駿達公司所有之彰化縣彰化
    市○○○段過溝子小段第94之4、98之1、96、96之4地號等4
    筆土地設定24億元最高限額抵押權，丁○○、范芳魁、黃建
    昌為保證人，並由台鳳公司出具6億元本票及買回承諾書為
    條件，貸放短期擔保貸款14億元，短期信用貸款6億元之事
    實，為被告甲○○、金桐林、莊俊達、丙○○所不爭執，並
    有中興銀行授信批覆書（法務部調查局北部地區機動工作組
    證據資料卷（1），下稱調查卷（1），第1-2頁）、中山分
    行授信小組個案討論記錄（見B1卷第174頁）、授信案件報
    核表（見B2卷第88頁）附卷可參，應堪認為真實。
  2.公訴意旨認被告甲○○、金桐林、莊俊達及丙○○涉犯刑法
    第342條第1項背信罪嫌，無非係以其等均知悉：（1）丁○
    ○因需大量資金以供週轉及炒作股票之用，與范芳魁謀議，
    由實際上無資力購買坐落彰化縣彰化市○○○段過溝子小段
    第94之4、98之1、96、96之4地號等4筆土地之駿達公司向台
    鳳公司以22億元購買上開土地；（2）該4筆土地，經中興銀
    行鑑價之結果，價值僅有15億5881萬8千餘元，放款值為14
    億293萬6千元，且該土地業已設定第一、第二順位最高限額
    抵押權；（3）且駿達公司資本額僅有12億元，84年、85年
    之公司盈餘僅1億餘元，86年1月至9月盈餘更僅縮小至2892
    萬元，其營運資金皆以外來借貸支應，償債能力弱，且該公
    司並無開發大型休閒購物中心之經驗，且駿達公司雖應證期
    會之要求，提出彰化市工商綜合區開發經營計劃書，惟該案
    開發期間長達23年，且第12年始能回收成本，還款來源堪慮
    ；（4）另土地之出賣人台鳳公司出具買回承諾書予中興銀
    行，謂「上開貸款在七年內如未依約按月繳付本金或利息，
    達二個月以上時，本公司願依原成交價買回，絕不使貴行遭
    受損害。」等語，顯與交易常情有違等情事，違反中興商業
    銀行授信業務規則第1章第11條：「客戶申請授信時，應請
    其覓妥確實可靠、資信相當之保證人具保。前項保證人，除
    另有規定者外，於無擔保授信，以二人以上，有擔保授信，
    以一人以上為原則。」；同章第17條規定：「授信戶如有下
    列情形之一者，均不准或應即停止其授信，縱經審核核定認
    可，亦不得撥貸：一、授信用途不正當或有投機性質者。
    二、授信用途不實，及不接受本行輔導者。三、授信貶落或
    授信可能變成呆滯者。四、授信戶違反與本行所簽訂契據之
    任何條款者。」；同章第18條規定：「授信人員應隨時注意
    授信戶之信用、業務、財務情形及保證人的保證資力等，必
    要時，應即時採取適當之因應措施。」；第2章第37條規定
    ：「短期放款之資金用途，以短期週轉為限，對擬用以購置
    長期資產者，應予婉拒或改以中長期放款承做。」、中興銀
    行徵信作業實施準則：「1、企業短期授信之徵信資料應索
    取最近三年資產負債表、損益表及現金收支預估表及營運計
    劃。」；「2、企業短期授信之徵信範圍為企業及其主要負
    責人一般信譽（含有無退票紀錄）等。」、中興銀行經常性
    週轉資金貸款作業要點：「1、第3條規定：貨款用途為供客
    戶經常營運週轉及其他經常性週轉融通需要。」、「2、第1
    1條規定：一、辦理本項貸款應注意借款人信用狀況、業務
    經營、財務結構，並應切實掌握客戶營運週轉其所需經常性
    週轉資金量。貸款額度原則以不超過客戶經常性週轉金需要
    之七成為宜。」及中興銀行興建房屋貸款作業要點第1條：
    「本行為協助依法登記之建築業者、法人或個人興建房屋出
    售（或自用），特訂定本作業要點。」；第6條：「擔保品
    及保證：二、如借款人信用卓著，其興建之建物市場性佳，
    銷售展望良好，且預售銷售率達五成以上者，得在規定限度
    內按建物預估造價之三成範圍內核貸無擔保放款。三、擔保
    品設定金額應包括擔保及無擔保放款之總額加二成辦理抵押
    權登記。」等內部規定（見起訴書犯罪事實B證據清單編號
    第61-64），仍配合駿達公司之貸款申請，通過該公司之貸
    款申請為據。
  3.惟本院就駿達公司申請之本件貸案之審查程序依形式上是否
    違反授信法規，及實質上是否該當違背任務之構成要件，分
    述如後：
（1）貸案之形式審查：
    起訴書雖認中興銀行86年12月31日第109次常董會所通過對
    於駿達公司之20億元貸款案有違中興商業銀行授信業務規則
    第1章第11條、第17條、第18條、第2章第37條、中興銀行徵
    信作業實施準則第1、2點、中興銀行經常性週轉資金貸款作
    業要點第3條、第11條及中興銀行興建房屋貸款作業要點第1
    條、第6條之規定，自不應予以授信或撥貸云云，然查：
  上開貸款案係以經常性週轉金之名義，用短期擔保放款之方
    式貸放14億元，短期信用放款之方式貸放6億元，而二者均
    徵有黃建昌、范芳魁及被告丁○○之連帶保證，此有中興銀
    行授信批覆書、授信案件報核表各1份在卷可參（見調查卷
    （1）第1頁、B2卷第125頁），其中黃建昌時任鑫智科技工
    業股份有限公司董事、總經理及駿達公司董事長，個人社會
    關係良好，並無不良逾放記錄；而范芳魁時任東隆五金工業
    股份有限公司總經理，資產總額4億8501萬元，資產淨值為
    3840萬元，信用正常，無退票及逾期授信之記錄；另被告丁
    ○○當時擔任台鳳公司總裁、宏誠股份有限公司、宏陽建設
    開發股份有限公司等數家公司之負責人，資產總額6億2501
    萬元，資產淨值為4億9511萬元，無不良之授信記錄，信用
    正常等情，有中興銀行中山分行所製作之黃建昌、范芳魁及
    丁○○個人徵信記錄各1份附卷可參（見調查卷1第32-34頁
    ），中興銀行中山分行授信小組個案討論記錄亦明確記載「
    黃建昌個人資力可，范芳魁個人資力尚佳，丁○○個人資力
    尚佳」等語（見調查卷（1）第23頁），依上開貸案申請當
    時之客觀情狀觀之，上開3位保證人均具相當資力，亦無信
    用不良之記錄，將其等徵為本件有擔保及無擔保授信之保證
    人，並無違反中興商業銀行授信業務規則第1章第11條之規
    定。
  本件貸案係於86年12月31日由中興銀行第109次常董會通過
    授信，並於87年1月16日撥款20億元至駿達公司開設於中興
    銀行之帳戶等情，業如上述，公訴人對此亦不爭執（見起訴
    書第39頁），堪可確認。又起訴書雖認本件貸款係供被告丁
    ○○炒作股票之用，而駿達公司資本額、營業額均不多，其
    營運資金皆以外來借貸支應，償債能力弱，且無開發大型休
    閒購物中心之經驗，還款來源堪慮，而台鳳公司復出具買回
    承諾書，顯與交易常情有違，因認有授信用途不正當或有投
    機性質、授信用途不實，及不接受輔導、授信貶落或授信可
    能變成呆滯或授信戶違反與中興銀行所簽訂契據之任何條款
    之情形云云，然駿達公司貸款之目的係用以購置彰化縣彰化
    市○○○段過溝子小段第94之4、98之1、96、96之4地號等4
    筆土地，並擬將上開土地開發為大型購物中心及廠辦大樓等
    情，業經中興銀行總行審查科經辦李長彬於授信案件報核表
    「本案授信評估」欄上記述甚明（見B2卷第125頁），中興
    銀行中山分行復於申請授信時以補充說明作為附件，陳述其
    公司沿革、借款用途及債權確保等事項，亦將其欲將此筆借
    款用以支應該公司於86年12月11日與台鳳公司簽約購買彰化
    縣彰化市○○○段過溝子小段第94之4、98之1、96、96之4
    地號等4筆土地，未來將規劃為工商綜合區，開發為休閒購
    物中心等情記述明確（見調查卷（1）第6頁），是依本貸案
    之申請文件觀之，無從認為被告甲○○、金桐林、莊俊達、
    丙○○、王玉雲、簡萬三能由此知悉駿達公司所申請之本件
    貸案有授信用途不正當或有投機性質、授信用途不實、不接
    受輔導、授信貶落或授信可能變成呆滯或授信戶違反與中興
    銀行所簽訂契據之任何條款之情形。又公訴人雖以「駿達公
    司資本額僅有12億元，84年、85年之公司盈餘僅1億餘元，
    86年1月至9月盈餘更僅縮小至2892萬元，其營運資金皆以外
    來借貸支應，償債能力弱，且該公司並無開發大型休閒購物
    中心之經驗，且駿達公司雖應證期會之要求，提出彰化市工
    商綜合區開發經營計劃書，惟該案開發期間長達23年，且第
    12年始能回收成本，還款來源堪慮。」（見起訴書第38頁）
    為由，認為該貸案確有違反中興商業銀行授信業務規則第1
    章第17條之事實云云，然查，駿達公司應財政部證券暨期貨
    管理委員會於87年1月間提出之要求而提出彰化市工商綜合
    區開發經營計劃書等情，有該委員會91年4月29日（91）台
    財證（一）字第120632號函之說明欄第2點載明無誤（見297
    頁反面），則駿達公司提出該計畫書之際，應已於本件貸款
    案經常董會通過及撥款之後，縱上開計畫書所載情事屬實且
    該當中興商業銀行授信業務規則第1章第17條之規範，亦難
    依該條規定停止授信或撥貸。又依駿達公司於申請貸款時提
    出「銀行貸款償還說明」（見調查卷（1）第52-53頁）之記
    載，已清楚交代「預估開發期間之總投資金額約為新台幣（
    以下同）729615萬元.... 營運其第一年，因營運開辦之初
    需投入大量之人員訓練費、行銷廣告費、招商費等多項開辦
    費用，至未能產生盈餘，營運第2年起，即有盈餘產生，營
    運後第9年，即將投入成本完全回收。營運後20年，投資營
    運立德高達0000000萬元.... 本案收益主要來源--租金，乃
    依據民國86年該商圈內之消費市場調查數據，並以此推估民
    國90年之年營業額，在項下修正計算而出（詳見經營計畫書
    第拾篇開發財務計畫內投資報酬分析），故租金收入的預估
    是合理而趨於保守的。」等語，並提及於建築工程興建完工
    後，即以本案建築及土地向銀行辦理長期房地貸款，清償土
    地融資205000萬元及建築融資182200萬元等情，是駿達公司
    對於還款來源、運用方式之規劃、依據均已交代清楚，公訴
    人謂駿達公司還款來源堪慮云云，即乏所據。況且審查部經
    辦李長彬已於該貸款案之授信案件報核表中「本案授信評估
    」欄中載明，借戶於臨時股東會通過現金增資5億元，並將
    預定資本由12億元大幅增加為32億元。」等語（見B2卷第12
    5頁），則縱駿達公司確有資本額12億元，84年、85年之公
    司盈餘僅1億餘元，86年1月至9月盈餘更僅縮小至2892萬元
    ，其營運資金皆以外來借貸支應，償債能力弱之事實，亦因
    駿達公司已提出大幅增資之計畫，就貸案審查者之角度觀之
    ，其償債能力亦應有所改善。至於台鳳公司出具買回承諾書
    ，與該公司就本件貸款案提出6億元備償本票、被告丁○○
    擔任系爭貸案之連帶保證人作用相同，均屬有助於中興銀行
    債務之擔保，而依台鳳公司與駿達公司所訂之土地買賣契約
    書第11條約定，駿達公司亦將委任台鳳公司擔任購物中心及
    量販店之經營管理顧問（見調查卷（1）第52頁），顯見該
    筆土地買賣完成後，台鳳公司即屬駿達公司彰化市工商綜合
    區開發案之參與成員，得由該開發案之經營獲取盈利，則駿
    達公司貸款目的之完成亦有利於台鳳公司，而台鳳公司出具
    買回承諾書、備償本票、被告丁○○擔任連帶保證人，均係
    得增加中興銀行通過貸放之可能性，除利於駿達公司之上揭
    開發案外，亦同時促進台鳳公司之利益，合乎商業經營原則
    ，是公訴人認為台鳳公司此舉顯與交易常情有違云云，並非
    可採。而駿達公司獲得中興銀行撥貸後，其資金提供公司實
    際經營者范芳魁（按范芳魁為鑫智科技工業股份有限公司之
    大股東，所佔股份為59％，有上開范芳魁之徵信報告附卷可
    參，而駿達公司之9名董事中，包括董事長及1席常務董事之
    6名董事，均為鑫智科技工業股份有限公司所指定法人代表
    ，有駿達公司86年12月15日董監事名單附卷可參，見調查卷
    （1）第35頁，中興銀行中山分行所為之駿達公司補充說明
    中亦指出，駿達公司於86年12月15日召開股東臨時會補選董
    監事，經營權轉由東隆五金工業股份有限公司大股東私人投
    資鑫智科技公司主導等語，見調查卷（1）第6頁，可見當時
    駿達公司之實際經營者應為范芳魁無誤，併予說明）統籌使
    用，並以貸得資金償付台鳳公司土地價金，其資金流用尚符
    申請授信之目的，並非即可據此認為其授信用途不正當或用
    途不實。至於台鳳公司獲得出售土地之利益後，其經營者即
    被告丁○○如何運用，乃其財產處分權利之行使，形式上難
    遽認上開貸款案符合中興商業銀行授信業務規則第1章第17
    條所定不准或應即停止授信，及不得撥貸之情形。公訴人認
    上開被告等人均明知本件貸案有違此條規定云云，容屬無據
    。
  又公訴人雖以本件貸款案於中興銀行中山分行撥款20億元至
    駿達公司之帳戶後，嗣有流入丁○○、范芳魁個人帳戶或台
    鳳公司帳戶之情形，駿達公司復於87年5月12日以「部分執
    行作業未臻完善」為由，向經濟部申請撤回開發工商綜合區
    ，且上開貸款自87年10月16日即未依約繳息，且屆期亦未清
    償等事實，認為被告甲○○、金桐林、莊俊達、丙○○、王
    玉雲、簡萬三違反中興商業銀行授信業務規則第1章第18條
    「授信人員應隨時注意授信戶之信用、業務、財務情形及保
    證人的保證資力等，必要時，應即時採取適當之因應措施。
    」之規定為由，認為上開被告等均有違背其等之任務云云。
    然查，中興銀行貸放資金之運用並無顯著違法情事業如上述
    ，並非被告等人所能干涉。又駿達公司撤回開發工業區之申
    請案，及未依約繳息、清償等情，均係發生於被告甲○○、
    金桐林、莊俊達、丙○○、王玉雲、簡萬三等人完成授信及
    撥款程序之後，尚難歸責其等在授信過程中有何違背職務之
    處。另查，駿達公司雖有撤回開發計畫、遲延繳息等情事，
    然中興銀行中山分行於87年12月3日、88年1月13日即已依依
    中興銀行不良授信債權處理準則第5條第2款規定分別對6億
    元備償本票之發票人台鳳公司、本件貸案之連帶保證人即被
    告丁○○及駿達公司送達催繳函（見調查（1）卷第74-75頁
    、第77-80頁），並以變更債務人之方式接洽宏華公司承接
    貸款債務，及預備依法提示備償本票、採取訴追行為及拍賣
    擔保品（見調查卷（1）第82-83頁列管授信案報告表）。嗣
    後宏華公司向中興銀行申請核貸20億元（見下述），亦係承
    接本筆債務，而將駿達公司之欠款全數償還等情，亦據證人
    即時任中興銀行中山分行襄理王立民證稱，宏華公司是承接
    駿達公司的貸款案，實務作業上駿達公司的貸款案已經全部
    清償等語（見本院卷九第242頁）。又中興銀行接管小組97
    年5月5日以中興接管發字第09700000002號函所附之與本案
    相關授信債權讓與時之損害金額報表，就駿達公司部分，亦
    查無標售債權總額、回收金額與損失金額之資料（見本院卷
    11第71-72頁），顯然駿達公司積欠中興銀行之借款，應已
    全數償還完畢。公訴人認為被告等人未隨時注意授信戶之信
    用、業務、財務情形及保證人的保證資力，及即時採取適當
    之因應措施，而均有違背其等之任務云云，與事實不符，並
    非可採。
  中興銀行貸放予駿達公司之14億元及6億元，分別係以短期
    擔保放款及短期放款之科目核貸，其授信型態為經常性週轉
    金等情，有本案之授信案件報核表、授信批覆書各1紙在卷
    可參（見B2卷第125頁、調查卷（1）第1頁）。而參諸中興
    商業銀行授信業務規則第2章第37條規定：「短期放款之資
    金用途，以短期週轉為限，對擬用以購置長期資產者，應予
    婉拒或改以中長期放款承做。」另中興銀行經常性週轉資金
    貸款作業要點第3條、第11條亦有：「貨款用途為供客戶經
    常營運週轉及其他經常性週轉融通需要。」、「辦理本項貸
    款應注意借款人信用狀況、業務經營、財務結構，並應切實
    掌握客戶營運週轉其所需經常性週轉資金量。貸款額度原則
    以不超過客戶經常性週轉金需要之七成為宜。」等規定。經
    查，駿達公司申貸此筆金額之目的，依上開「銀行貸款償還
    說明」之記載，係為購買開發案所需之土地，同時另向銀行
    融資18億8800萬元作為建築融資，於建築工程興建完工後，
    即以本案建築及土地向銀行辦理長期房地貸款，清償土地融
    資及建築融資（見調查卷（1）第53頁），中興銀行中山分
    行就此案之補充說明亦載明，駿達公司借款用途係供支付該
    公司於86年12月11日簽約購買台鳳公司位於彰化縣彰化市○
    ○○段過溝子小段第94之4、98之1、96、96之4地號等4筆土
    地所需價金之用等語（見調查卷（1）第6頁）。又依駿達公
    司上開「銀行貸款償還說明」記載，該開發案係採自行開發
    委託招商方式經營，即自行出資購買土地，於興建完成後，
    委託經營管理顧問公司籌畫經營，駿達公司主要收入來源為
    租金，為恐產權不集中影響經營品質，不擬以出售店面方式
    償還貸款等語（見調查卷（1）第52-53頁），顯然駿達公司
    並非將該土地及日後所興建之建築作為商品賣出，而係將所
    欲購入之土地作為長期資產持有營利，並非經常性週轉融通
    之需要，故中興銀行將駿達公司該筆貸款以短期放款方式承
    作，即有違中興商業銀行授信業務規則第2章第37條及中興
    銀行經常性週轉資金貸款作業要點第3條之規定。然而，中
    興銀行違反此一規定，以短期放款科目承作駿達公司所申請
    之本件貸款案，其法律效果是否即連結於刑法第342條第1項
    背信罪之刑罰，尚非無疑。茲觀之中興商業銀行授信業務規
    則第2章第37條之規定「對擬用以購置長期資產者，應予婉
    拒或改以中長期放款承做。」等語，可見對於貸款用途係用
    於購置長期資產者，並非絕對禁止，而係得更改科目而以中
    長期放款承做。另參以同規則第2章第41條至第45條對於中
    長期放款（自用住宅貸款及消費者貸款除外）之用途、成數
    與擔保等規定，本件駿達公司申請貸款案之條件並無顯著不
    符之處，另依同章第40條規定中長期放款「原則上以經營情
    形良好，財務結構健全及徵信資料完整之客戶為對象」之不
    確定法律概念之規定用語，駿達公司申請貸款當時之條件並
    無一望即知悖離規定要件之情形。另駿達公司之「銀行貸款
    償還說明」雖提及「營運第9年起，即有盈餘產生營運後第9
    年，即將投入成本完全回收.... 」等語，與中興銀行經常
    性週轉資金貸款作業要點第1條所為「借款人在其經常經濟
    活動過程中獲得所需之經常性週轉資金」之定義並非相符，
    然該文件亦提及，於開發案建築工程興建完工後，即將以本
    案建物及土地向銀行辦理長期房地貸款，以償還本件融資等
    語（見調查卷（1）第53頁），可見其貸款期間僅為開發案
    建築工程興建時期，合於經常性週轉金之貸款期限。又駿達
    公司係預定以租金作為還款來源，申請人當時之財務狀況屬
    信用正常、業務、財務良好，其徵信資料亦為完整，貸款金
    額僅為建築工程興建期間387200萬元之51.65％，合於該要
    點第2條、第7條、第11條對於貸款對象、還款來源及貸款額
    度之要求，另參以本件貸款案所徵之擔保已屬充足（如下述
    ），由本院前所揭示之商業判斷法則原理，該筆貸款案之申
    請除授信科目、型態與規定不符外，並非絕無授信、放款之
    餘地，而就銀行審核授信案件者於規範所容許的架構內出現
    的任何可能性所為之決定，法院並無審查其是否適當之空間
    ，故本院尚難僅以被告等參與本件貸款案之核貸程序有違中
    興商業銀行授信業務規則第2章第37條、中興銀行經常性週
    轉資金貸款作業要點第3條、第11條之規定，即認其等均有
    違背任務之行為。
  另駿達公司申請本件貸案時，業已提供最近3年資產負債表
    、損益表及現金收支預估表，中興銀行中山分行之經辦許綱
    倫亦憑以製作駿達公司之徵信報告（見調查卷（1）第23-28
    頁），而營運計畫於駿達公司申請貸款時所附之「銀行貸款
    償還說明」文件中，即已提供，中興銀行中山分行復對於授
    信企業即其主要負責人即駿達公司、黃建昌、范芳魁之信譽
    、退票記錄等語以徵信，有該分行徵信報告3份附卷可佐（
    見調查卷（1）第23-28頁、第32頁、第34頁），則起訴書認
    被告等違背中興銀行徵信作業實施準則之規定，並無所據。
    再者，中興銀行係以中興商業銀行授信業務規則規定核准駿
    達公司所申請之本件貸款案，並未以中興銀行興建房屋貸款
    作業要點之規定而為特殊之處置，此觀之卷附駿達公司就本
    貸款案所提出之所有申請文件，以及中興銀行總行、分行因
    本件貸款申請案所製作之所有授信、徵信文件，無一提及中
    興銀行興建房屋貸款作業要點可明。公訴人以被告等人亦均
    違反中興銀行興建房屋貸款作業要點第1條、第6條之規定云
    云，亦非可採。
（2）貸案之實質審查：
    綜上所述，中興銀行就駿達公司本件貸款案之授信、撥貸程
    序，除授信科目、型態與規定不符外，並無其他違反起訴書
    所列中興銀行所頒佈之各種授信業務相關規章情事。另公訴
    人亦未舉證被告甲○○、金桐林、莊俊達、丙○○、王玉雲
    、簡萬三等人於授信、撥款程序中，有何違反銀行授信法律
    、主管機關令函及中興銀行內部規章規定之情事，因此駿達
    公司申請貸款案之核貸決定，是否有違背中興銀行委託予被
    告等人之任務而該當於刑法背信罪，當視該貸款案在實質上
    是否屬於無可貸性，而被告甲○○、金桐林、莊俊達、丙○
    ○、王玉雲、簡萬三等人仍基於背信故意以及為自己或第三
    人之利益或損害本人利益之不法意圖，違背其任務，濫用其
    授信、核貸之權利而損害中興銀行之財產或其他利益而定。
    關於可貸性之存否，自西元1970年代起，歐美銀行業逐步改
    採用有系統的信用分析方式，即分別以借款戶（people）、
    資金用途（Purpose）、還款來源（Payment）、債權保障（
    Protection）、授信透視（Perspective）等5大因素的評估
    ，以衡量授信戶信用的標準，亦稱5P原則（詳見A1貸案實質
    審查部分之說明）。其中關於借款人本身之條件以及債權擔
    保，係屬新舊原則均一再強調者，亦應屬是否具有可貸性之
    關鍵因素，蓋銀行貸出款項之目的無非在於獲取盈利，如何
    確保資金貸出後能屆期收回本金及利息，乃屬授信與否考量
    之根本，而借款戶本身之條件及債權擔保，即屬影響本金、
    利息得否收回之直接因素。茲就駿達公司所申請之本件貸案
    依上揭5P原則所示之各點分析如下：
  關於駿達公司14億元短期擔保放款部分：
    該筆貸款案之借款戶駿達公司係於80年9月26日創立，並於8
    4年12月29日公開發行上櫃買賣等情，有中興銀行中山分行
    製作之駿達公司補充說明、徵信報告各1份在卷可按（見調
    查卷（1）第6頁、第24頁），而其並無授信逾期之記錄，前
    3年（84年、85年、86年1月至9月，以下亦同）之信用評分
    分別為68分（C）、69分（C）、64分（C），申貸前3年之營
    收分別為8億1936萬、8億5061萬、2億2904萬元，經營狀況
    穩健，資金週轉情形靈活，財務結構方面，因行業特性，固
    定資產不高，且固定比率與固定長期適合率均低，償債能力
    方面，其流動資產以在建房地產占大部，償債力端視建案銷
    售情形而定，依財報顯示，有近2億元之餘屋尚未去化，短
    期與即期償債能力弱，經營能力方面，其存貨金額近3年隨
    建案投入而增加，且增加比率大於銷貨成本，使存貨週轉率
    每況愈下，資金成本積壓將影響營運成本，獲利能力方面，
    其稅前純益率分別為14.34％、15.68％、12.63％，獲利能
    力尚可，其入帳期間大致在第4季等情，有中興銀行中山分
    行製作之駿達公司徵信報告、財務比率分析及授信批覆書各
    1份可參（見調查卷（1）第24頁、第28頁、第1頁），觀之
    上開駿達公司財務資料，雖其資產規模非大，財務流通狀況
    欠佳，惟其並無不良之債信記錄、近3年均有相當獲利，信
    用評分亦非低落，衡其整體條件，並非絕對無可貸性。另就
    本貸款案之債權擔保而言，駿達公司申請之14億元貸款案主
    要係以該公司所有之彰化縣彰化市○○○段過溝子小段第94
    之4、98之1、96、96之4地號等4筆土地設定第一順位之最高
    限額抵押權作為作為擔保品，有上開4筆地號之土地登記簿
    謄本各1份在卷可參（見B4卷第349-370頁），而上開4筆土
    地之價值，經大華不動產鑑定股份有限公司於86年12月5日
    以內政部頒布之地價調查估計規則、土地估價技術規範及財
    政部證券暨期貨管理委員會所規定之程序、方法及格式，鑑
    估4筆土地扣除建築物後之價值為17億5378萬9568元（見B4
    卷第147頁反面），而中華徵信所於86年10月9日鑑估之價值
    ，亦有18億2042萬4296元（見B4卷第158頁）。上開徵信報
    告經財政部證券暨期貨管理委員會函詢臺北市不動產鑑定商
    業同業公會分析後，亦認為其估價方法、立論基礎及引用資
    料較為完備合理，此有該公會之函文附卷可參（見B4卷第51
    -52頁），因此駿達公司提供設定最高限額抵押權之彰化縣
    彰化市○○○段過溝子小段第94之4、98之1、96、96之4地
    號等4筆土地，於申請貸款前之價值，應在17億5378萬9568
    元至18億2042萬4296元左右。又依中興銀行中山分行於86年
    12月15日所製作之房地產鑑價表所示（見調查卷（1）第30-
    31頁），該分行經辦許綱倫就上開4筆土地之鑑定總價僅為
    15億5881萬8150元，猶較上開大華不動產鑑定股份有限公司
    與中華徵信所之鑑價保守甚多，故中興銀行就駿達公司以上
    開土地作為擔保品之貸款案，依中興銀行授信擔保品調查鑑
    價要點第19條「土地擔保品之估價及放款值，以時價或公告
    現值扣除應計土地增值稅為準」、「土地之放款值（可貸金
    額）最高以前項估價金額百分之九十為限」等規定（見法規
    卷第50頁），又參以該4筆土地甫於86年12月11日由駿達公
    司取得，並於87年2月24日完成所有權移轉登記，有土地登
    記簿謄本1份附卷可稽（見B4卷第347-367頁），若因需要實
    行抵押權而處分上開土地，其土地增值稅必然不多是可略而
    不計之角度考慮，中興銀行核准少於彰化縣彰化市○○○段
    過溝子小段第94之4、98之1、96、96之4地號等4筆土地總價
    之百分之90（14億0293萬6335元）之14億元之貸款予駿達公
    司，其擔保自屬充足，亦未違反中興銀行關於土地擔保放款
    之內控規定。再佐以本件貸款徵有黃建昌、范芳魁及丁○○
    擔任連帶保證人，台鳳公司亦出具承諾書，表明若該筆貸款
    「在7年內如未依約按月繳付本金獲利息，達2個月（含）以
    上時，本公司院依原成交價（新臺幣貳拾貳億元）買回，絕
    不使貴行遭受損害.... 」等語（見B2卷第90頁），是該貸
    款所徵得之擔保自屬充足。綜上所述，駿達公司所申請之本
    件14億元短期擔保放款部分，其借款戶、債權保障均存可貸
    性，另貸款案之資金用途、還款來源，亦經駿達公司於「銀
    行貸款償還說明」（見調查卷（1）第52-53頁）中說明無誤
    ，業如上述，此二面向亦難認有何絕對不得貸予之事由，另
    就授信透視而言，本件貸款案之利率為基本放款利率加計0.
    75％即9.25％，並非低廉，具有相當之盈利，且以該貸款徵
    有十足擔保，可能遭受損失之風險甚低，再參以貸款資金之
    使用方式、目的等情狀觀之，其安全性、收益性、流動性、
    成長性及公益性均非弱，是亦難由此判定此筆貸款有何不得
    核准之事由，因此公訴人認被告甲○○、金桐林、莊俊達、
    丙○○、王玉雲、簡萬三等人在本件貸款案之授信、撥貸過
    程中之所為，有共同違背中興銀行所委託任務之行為云云，
    並非可採。
  關於駿達公司6億元短期放款部分：
    該筆貸款案之借款戶亦為駿達公司，就借款人之創立背景、
    規模、營業狀況、財務結構、經營能力及信用評比等整體條
    件，並非絕對無可貸性業如上述。另就本貸款案之債權擔保
    而言，駿達公司申請之6億元貸款案係設定該公司所有之彰
    化縣彰化市○○○段過溝子小段第94之4、98之1、96、96之
    4地號等4筆土地設定第一順位之24億元最高限額抵押權作為
    作為擔保品，有上開4筆地號之土地登記簿謄本各1份在卷可
    參（見B4卷第349-370頁）。亦即除上開因短期擔保放款放
    貸之14億元外，該土地實行抵押權後超出14億元之餘值（14
    億元以上，24億元以下區間之價值），均應作為清償此部分
    貸款之用。按土地之價值除取決於其坐落地點、所在區位環
    境等自身條件外，景氣之循環更迭，亦屬影響地價高低之重
    要因素。尤其臺灣土地有限，加上傳統國人「有土斯有財」
    之觀念影響，持有期間之長短亦為土地價值是否得足額擔保
    債權之關鍵之一。上開4筆土地之價值，經大華不動產鑑定
    股份有限公司、中華徵信所分別於86年12月5日86年10月9日
    鑑定之總地價為17億5378萬9568元、18億2042萬4296元等情
    業如上述，而該等土地於臺灣彰化地方法院於90年1月間委
    由彰化縣政府鑑定土地價格之結果，其總地價竟已上漲至20
    億8953萬元，此有臺灣彰化地方法院95年5月15日彰院賢執
    丁89年度執字第12462號函所附彰化縣政府鑑定書、臺灣彰
    化地方法院公告所附89年度執字第12462號強制執行事件不
    動產附表在卷可參（見本院函覆卷第7-11頁），益證駿達公
    司所提供之上開4筆土地就超出14億元部分，仍有餘值尚存
    ，中興銀行核准駿達公司此部分之貸款申請時以之作為貸款
    之擔保，確有其實益。再者，駿達公司6億元短期放款申請
    ，已徵得黃建昌、范芳魁及丁○○擔任連帶保證人，當時黃
    建昌時任鑫智科技工業股份有限公司董事、總經理及駿達公
    司董事長，個人社會關係良好，並無不良逾放記錄；而范芳
    魁時任東隆五金工業股份有限公司總經理，資產總額4億850
    1萬元，資產淨值為3840萬元，信用正常，無退票及逾期授
    信之記錄；另被告丁○○當時擔任台鳳公司總裁、宏誠股份
    有限公司、宏陽建設股份有限公司董事長，資產總額6億250
    1萬元，資產淨值為4億9511萬元，無不良之授信記錄，信用
    正常等情，有中興銀行中山分行所製作之黃建昌、范芳魁及
    丁○○個人徵信記錄各1份附卷可參（見調查卷1第32-34頁
    ），其等資力自屬良好。又台鳳公司除出具承諾書，表明若
    該筆貸款「在7年內如未依約按月繳付本金獲利息，達2個月
    （含）以上時，本公司院依原成交價（新臺幣貳拾貳億元）
    買回，絕不使貴行遭受損害.... 」等語（見B2卷第90頁）
    外，復開立由駿達公司背書之6億元本票予中興銀行，同時
    授權中興銀行於此部分貸款未清償時，得自行填載到期日以
    為擔保（見B4卷第400頁反面、調查卷（1）第81頁）。當時
    台鳳公司為公開發行股票之上市公司，獲利能力尚稱良好，
    其85年度稅前淨利為2億2823萬5000元，86年度稅前盈餘則
    為19億6852萬4000元，扣除因出賣本案彰化縣彰化市○○○
    段過溝子小段第94之4、98之1、96、96之4地號等4筆土地所
    得之獲利14億2197萬2000元後，仍有5億4655萬2000元，此
    有台鳳公司85年及86年損益表暨財務報表附註各1份在卷可
    參（見B4卷第53-55頁），仍屬財力雄厚之公司，由其出具
    上開承諾書及備償本票，自屬有力之擔保。綜上所述，駿達
    公司所申請之本件6億元短期放款部分，其借款戶、債權保
    障均存可貸性，另貸款案之資金用途、還款來源等面向亦均
    同於上開14億元貸款部分如上述，難認有何絕對不得貸予之
    事由，而本部分貸款案之利率為基本放款利率加計1％即9.5
    ％，與上開14億元部分貸款相較，其增加之報酬已足以反應
    本筆貸款所相對增加之風險，再參以貸款資金之使用方式、
    目的等情狀觀之，其安全性、收益性、流動性、成長性及公
    益性均具相當程度，難由此判定此筆貸款有何不得核准之事
    由。因此公訴人認被告甲○○、金桐林、莊俊達、丙○○、
    王玉雲、簡萬三等人在本件貸款案之授信、撥貸過程中之所
    為，有共同違背中興銀行所委託任務之行為云云，亦不足採
    。
  關於起訴書論告之說明：
    公訴人雖指稱被告等人均知悉：
  A.被告丁○○係為求需大量資金以供週轉及炒作股票之用，而
    與范芳魁謀議，由台鳳公司以22億元將上開土地出售予駿達
    公司作為炒作股票題材；
  B.原為台鳳公司所有之前述4筆土地，經中興銀行鑑價之結果
    ，價值僅有15億5881萬8000餘元，放款值為14億293萬6000
    元，且該土地業已設定第一、第二順位最高限額抵押權；
  C.駿達公司資本額僅有12億元，84年、85年之公司盈餘僅1億
    餘元，86年1月至9月盈餘更僅縮小至2892萬元，其營運資金
    皆以外來借貸支應，償債能力弱，且該公司並無開發大型休
    閒購物中心之經驗，且該案開發期間長達23年，且第12年始
    能回收成本，還款來源堪慮；
  D.土地之出賣人台鳳公司出具買回承諾書，顯與交易常情有違
    云云，論斷被告甲○○、金桐林、莊俊達、丙○○、王玉雲
    、簡萬三等人均有背信罪之犯罪故意云云。
    然查：
  A.被告丁○○取得賣地之資金作如何使用，乃其財產權之處分
    自由業如上所述，尚難據此即認定駿達公司並無施行其開發
    計畫之真意，或被告等人得以此預知駿達公司有意拒絕清償
    其債務；
  B.彰化縣彰化市○○○段過溝子小段第94之4、98之1、96、96
    之4地號等4筆土地之估價過程、實際價值及擔保債務之分配
    並無不妥已如上說明，又上開土地於台鳳公司尚未將所有權
    移轉駿達公司之前，雖確以設定第一、第二順位最高限額抵
    押予臺灣省合作金庫、國泰信託投資股份有限公司，惟其擔
    保金額僅分別為1億5000萬元、2億4000萬元，且於駿達公司
    設定24億元最高限額抵押權予中興銀行後，上開最高限額抵
    押權均已於87年1月15日因清償而塗銷，此有土地登記簿謄
    本各1份在卷可參（見B4卷第349-370頁），因此中興銀行自
    已取得第一順位抵押權。另證人即時任中興銀行總行審查部
    審查員之李長彬亦於檢察官訊問時具結證稱，分行申請時是
    以第一核貸為條件，按規定不可以用此次貸款去還前順位的
    抵押債權，因此總行的批示是要取得第一順位抵押權才可以
    撥款，不能互相抵用，貸戶要自己去排除此困難等語（見B2
    卷第193頁，其證詞依刑事訴訟法第159條之1第2項有證據能
    力），可見公訴人就此部分事實之認定，容有誤會；
  C.駿達公司當時之資本額規模雖小，惟該公司已於臨時股東會
    通過現金增資5億元，並將預定資本由12億元大幅增加為32
    億元等情，業經中興銀行審查部經辦李長彬於該貸款案之授
    信案件報核表中「本案授信評估」欄中記載明確（見B2卷第
    125頁），尚難遽以否定該公司之償債能力。又依駿達公司
    於申請貸款時提出「銀行貸款償還說明」之記載，該開發案
    「預估開發期間之總投資金額約為新台幣（以下同）729615
    萬元.... 營運其第一年，因營運開辦之初需投入大量之人
    員訓練費、行銷廣告費、招商費等多項開辦費用，至未能產
    生盈餘，營運第2年起，即有盈餘產生，營運後第9年，即將
    投入成本完全回收。營運後20年，投資營運立德高達000000
    0萬元.... 本案收益主要來源--租金，乃依據民國86年該商
    圈內之消費市場調查數據，並以此推估民國90年之年營業額
    ，在項下修正計算而出（詳見經營計畫書第拾篇開發財務計
    畫內投資報酬分析），故租金收入的預估是合理而趨於保守
    的。」等語（見調查卷（1）第52-53頁），並提及於建築工
    程興建完工後，即以本案建築及土地向銀行辦理長期房地貸
    款，清償土地融資205000萬元及建築融資182200萬元等情，
    是駿達公司對於還款來源、運用方式之規劃、依據均已交代
    清楚，駿達公司預計以短期內興建完成之建築及土地另向銀
    行辦理長期房地貸款，以資償還本件貸款債務。證人即中興
    銀行中山分行襄理王立民亦證稱，駿達公司是建設公司，是
    以營建及土地開發為業務，所以一般來購地，是可以先用週
    轉金的資金，以後把土地計畫開發出來，就可以轉換為中長
    期的資金等語（見本院卷九第242頁）。是縱該案開發期間
    、回收成本期間均甚長，亦與本件貸款案無關，公訴人將駿
    達公司所申貸之本件短期放款回收（預計1年），與駿達公
    司就其開發案資金之回收混為一談，自屬有誤；
  D.台鳳公司乃駿達公司彰化市工商綜合區開發案之參與成員，
    得由該開發案之經營獲取盈利，駿達公司貸款目的之完成亦
    有利於台鳳公司等情業如上所述，是台鳳公司出具買回承諾
    書、備償本票等行為，均有助於中興銀行通過本件貸放，除
    利於駿達公司之上揭開發案外，亦同時促進台鳳公司之利益
    ，合乎商業經營原則，是公訴人認為台鳳公司此舉顯與交易
    常情有違云云，亦非可採。
  4.綜上所述，被告甲○○、金桐林、莊俊達、丙○○、王玉雲
    、簡萬三等人在駿達公司所申請本件貸款案之授信、撥貸程
    序中所為，容屬其商業判斷權限內所為之決定，公訴人之舉
    證尚難使本院得出被告甲○○、金桐林、莊俊達、丙○○、
    王玉雲、簡萬三等人於主觀上具有背信故意以及為自己或第
    三人之利益或損害本人利益之不法意圖，復於客觀上存在違
    背任務行為事實之心證，即難以此認定被告等有何刑法第34
    2條第1項之背信罪犯行，此外，本院復無其他積極證據堪認
    被告等人確有公訴人所指訴背信行為，故此部分應認不能證
    明被告等犯罪。
（五）宏華公司貸款案部分之事實認定及理由：
    經查：
  1.宏華公司於88年2月2日向中興銀行中山分行申請承接駿達公
    司之20億元融資貸款，並辦理貸款名義變更，經該分行授信
    小組討論後，由經理徐雲權呈送中興銀行總行決行，嗣中興
    銀行總行審查部撰寫初審意見，於88年3月2日提交第272次
    授審會決議通過，再於88年3月4日經中興銀行第3屆第36次
    常董會通過，以彰化縣彰化市○○○段過溝子小段第94之4
    、98之1、96、96之4地號等4筆土地設定24億元最高限額抵
    押權，丁○○、蘇炳順、黃葉冬梅為保證人，並由台鳳公司
    出具以該公司為開票人，宏華公司背書之6億元備償本票為
    條件，貸放短期擔保貸款14億元，短期信用貸款6億元之事
    實，為被告甲○○、金桐林、簡萬三、徐雲權所不爭執，並
    有中興銀行授信批覆書（見Ｂ1卷第129頁、中山分行授信小
    組個案討論記錄（見法務部調查局北部地區機動工作組證據
    資料卷（2），下稱調查卷（2），第49頁）、授信案件報核
    表（見B2卷第106頁）、宏華公司申請函及中興商業銀行授
    信核定通知書（見調查卷（2）第27頁、第93頁）附卷可參
    ，應堪認為真實。
  2.公訴意旨認被告甲○○、金桐林、莊俊達及徐雲權涉犯刑法
    第342條第1項背信罪嫌，無非係以其等均知悉依中興銀行辦
    理授信戶「同一關係人」授信應行注意事項第1點：「本注
    意事項所稱之同一關係人係指營業單位由一般徵信、授信相
    關資料，得知相關自然人及關聯企業間具有左列關係之一者
    ：一、配偶。二、二親等以內之血親。三、本人為負責人之
    企業。四、配偶為負責人之企業。五、企業與他企業股東或
    出資人全部相同，或部分相同而其出資額合計占各企業資本
    額50%以上者。六、企業與他企業之董事、監察人或代表企
    業之股東有半數以上相同或具有配偶關係者。七、企業與其
    投資持股比例占50%以上之企業、個別或共同投資另一企業
    資本額達50%以上者。八、除上述各款外，有事實認定其相
    互間有同一經濟利害關係，應歸併為同一關係人者。」第4
    點：「辦理同一關係人之授信，除應依照有關法令及本行有
    關規定加強徵信審核外，尤須特別注意：一、對同一人或同
    一關係人之授信限額有否逾越銀行法之規定、授信金額過度
    集中或藉分散借款集中使用之情形。」之規定（見起訴書犯
    罪事實B證據清單編號第60），及銀行法之規定，銀行對於
    同一關係人之授信總餘額不得超過該行上一會計年度決算後
    淨值40%之限制，且中興銀行對於「台鳳集團」同一關係人
    之授信總餘額迄88年2月23日已達64億9737萬5000元，業已
    逼近中興銀行授信總餘額66億1531萬元，而宏華公司係屬台
    鳳集團關係企業，其於87年6月至12月間，即虧損3421萬元
    ，獲利能力欠佳，而丁○○個人及「台鳳集團」因台鳳公司
    股票崩跌後，已陷於周轉困難仍配合宏華公司之貸款申請，
    通過該公司之貸款申請為據。
  3.本院就宏華公司申請之本件貸案之審查程序依形式上是否違
    反授信法規，及實質上是否該當違背任務之構成要件，分述
    如後：
（1）貸案之形式審查：
  按銀行法第33條之3第1項規定：「主管機關對於銀行就同一
    人、同一關係人或同一關係企業之授信或其他交易得予限制
    ，其限額，由主管機關定之。」其中就同一關係人之定義，
    同條第2項規定：「前項所稱同一人及同一關係人之範圍，
    適用第25條第4項規定；所稱同一關係企業之範圍，適用公
    司法第369條之1至第369條之3、第369條之9及第369條之10
    一規定。」，同法第25條第4項則規定：「前二項所稱同一
    人，指同一自然人或同一法人；同一關係人之範圍，包括本
    人、配偶、二親等以內之血親，及以本人或配偶為負責人之
    企業。」而中興銀行於86年3月8日以86興銀審字第0462號修
    正之中興銀行辦理授信戶同一關係人授信應行注意事項第2
    點規定：「本注意事項所稱之同一關係人係指營業單位由一
    般徵信、授信相關資料，得知相關自然人及關聯企業間具有
    下列關係之一者：（一）配偶；（二）2親等以內之血親；
    （三）本人為負責人之企業；（四）配偶為負責人之企業；
    （五）企業與他企業股東或出資人全部相同，或部分相同而
    其出資額合計占各企業資本達百分之50以上者；（六）企業
    與他企業之董事、監察人或代表企業之股東有半數以上相同
    、或具有配偶關係者；（七）企業與其投資持股比例佔百分
    之50以上之企業、個別或共同投資另一企業資本額達百分之
    50以上者；（八）除上述各款外，有事實認定其相互間有同
    一經濟利害關係（附註），應歸併為「同一關係人」者。」
    並於附註釋明：「所謂有事實認定授信戶相互間有同一經濟
    利害關係者，係營業單位由一般徵信相關資料之主觀認定，
    例如授信戶與他授信戶有同一擔保品，同一擔保物提供人或
    同一保證人之情形等。」另同應行注意事項第4點規定：「
    辦理同一關係人之授信，除應依照有關法令及本行有關規定
    加強徵信審核外，尤須特別注意：一、對同一人或同一關係
    人之授信限額有否逾越銀行法之規定、授信金額過度集中或
    藉分散借款集中使用之情形。」、另就限制之內容，當時之
    主管機關財政部依銀行法第33條之3第1項之授權，於86年10
    月17日以台財融字第86633243號函頒布「銀行對同一人或同
    一關係人之授信限額規定」，其內容為：（一）銀行對同一
    自然人之授信總餘額，不得超過各該銀行淨值百分之3，其
    中無擔保授信總餘額不得超過各該銀行淨值百分之1。（二
    ）銀行對同一法人之授信總餘額，不得超過各該銀行淨值百
    分之15，其中無擔保授信總餘額不得超過各該銀行淨值百分
    之5。（三）銀行對同一公營事業之授信總餘額，不受前項
    規定比率之限制，但不得超過各該銀行之淨值。（四）銀行
    對同一關係人之授信總餘額，不得超過各該銀行淨值百分之
    40，其中對自然人之授信，不得超過各該銀行淨值百分之6
    ；對同一關係人之無擔保授信總餘額不得超過各該銀行淨值
    百分之10，其中對自然人之無擔保授信，不得超過各該銀行
    淨值百分之2。但對公營事業之授信不予併計。（六）本規
    定所稱淨值，係指上一會計年度決算後淨值。銀行年度中之
    現金增資，准予計入淨值計算，並以取得中央銀行驗資證明
    書為計算基準日。
  經查，宏華公司係於87年6月18日由被告丁○○所設立，由
    其擔任董事長，且為該公司之最大股東，其股權占百分之52
    ，至88年1月份宏華公司董事長改為法人宏信投資股份有限
    公司所指派之法人代表蘇炳順，而宏信投資股份有限公司之
    董事長為被告丁○○，董事為黃葉冬梅（被告丁○○之母，
    亦擔任台鳳公司董事長）、陳美秀（被告丁○○之妻，亦為
    台鳳公司股東），於中興銀行中山分行88年2月10日製作徵
    信報告時，宏華公司之股東組成為：宏信投資股份有限公司
    （550萬股）、黃葉冬梅（550萬股）、陳美秀（550萬股）
    、宏誠投資股份有限公司（550萬股）及被告丁○○（260萬
    股），依股東組成及持股結構觀之，宏華公司自屬被告丁○
    ○旗下台鳳集團之關係企業無疑等情，有宏華公司資料表1
    份、宏信投資股份有限公司指派同意書1紙在卷可參（見B1
    卷第105-107頁、B2卷第157頁），復經中興銀行中山分行經
    辦方俊欽於上開徵信報告中翔實揭示（見調查卷（2）第44
    頁），該分行之授信小組於88年2月10日就宏華公司所申請
    之本件貸款案所為個案討論記錄上，亦載明「貸放時應注意
    不得超過同一關係人總授信40％之上限」等語（見調查卷（
    2）第49頁），而中興銀行列管之台鳳集團所屬自然人、法
    人名單中，亦將宏華公司臚列其中，有中興銀行88年2月23
    日同一關係人授信案件往來查詢報表1紙附卷可稽（見調查
    卷（2）第53頁），證人即中興銀行總行審查部審查員王利
    賢亦證稱，由宏華公司之授信案件報核表本案授信風險及審
    查部初審意見欄所載資訊，應可以判斷宏華公司是台鳳集團
    裡面成立的一個公司等語（見本院卷九第219頁），證人即
    中興銀行中山分行副理黃存健亦證稱，從擔保品的內容裡面
    ，由宏華公司董事長蘇炳順與股東丁○○、董事黃葉冬梅為
    連帶保證人，從常董會批示的第一個條件：注意整體集團的
    經營及擔保品的市值變化及本案擔保品設定手續的完備，第
    二個條件是徵台鳳公司董事會議記錄存查，這表示已經認定
    宏華公司是台鳳集團的關係企業等語（見本院卷九第278頁
    反面），顯然宏華公司於申請本件貸款案時，應屬中興銀行
    之授信戶中，台鳳集團同一關係人項下自然人、法人（包括
    丁○○、黃葉冬梅、陳美秀、台鳳公司、康立營造廠有限公
    司、台北食品股份有限公司、璟福企業股份有限公司、宏華
    投資股份有限公司、宏陽建設開發股份有限公司、帝門藝術
    事業股份有限公司、義豐營造股份有限公司、先勵投資股份
    有限公司、宏誠投資股份有限公司及宏信投資股份有限公司
    ）之範圍。再者，中興銀行87會計年度（即本件貸款案申請
    時之上一會計年度）決算後淨值為168億6650萬9000元，中
    興銀行88年度「同一關係人及利害關係人授信限額表」1紙
    附卷可參（見本院函覆卷第312頁），參諸上開財政部依據
    銀行法第33條之3第1項授權所頒布之授信限額規定，88年度
    對於同一關係人之授信總餘額上限應為87會計年度決算後淨
    值之百分之40即66億1531萬元，其中無擔保授信之總餘額上
    限應為百分之10即16億5382萬7000元。然參諸上開中興銀行
    所列管關於台鳳集團之同一關係人授信案件往來查詢報表，
    台鳳公司同一關係人之授信總餘額（包括本件貸款案未核准
    前，中興銀行對宏華公司所核准之貸款金額），於88年2月
    23日已達64億9737萬5000元，距該集團同一關係人之授信總
    餘額上限僅差1億1793萬5000元，中興銀行審查部於製作宏
    華公司之授信案件報核表初審部意見時，亦表明：「每筆貸
    放前請確認未逾同一關係人無擔保及擔保授信總餘額。」等
    語（見B2卷第141頁），證人王利賢復證稱，伊於上開授信
    案件報核表上擬具前揭意見，是怕他超過銀行法所規定之上
    限，如果超過就不能做了等語（見本院卷九第219頁）。是
    中興銀行在審查宏華公司貸款案之當時，其對於台鳳集團之
    授信總額已逼近上限之事實，甚為清楚，被告等人參與本件
    授信案件之審查程序，當無不知之理。
  然中興銀行於核准宏華公司之本件貸案後，於88年10月30日
    核准將駿達公司之債務由宏華公司承受，及同意中山分行辦
    理轉貸手續，此有中興銀行審查部88年10月30日興審字第
    88442號簡便行文表1紙附卷可稽（見調查卷（2）第111頁）
    ，可見於88年10月30日後，宏華公司即已正式承受駿達公司
    之20億元債務。又觀之中興銀行88年2月23日、同年5月13日
    所製之台鳳集團（先勵投資）同一關係人授信往來查詢報表
    ，尚有將宏華公司列管於台鳳集團所屬同一關係人項下（見
    B1卷第132-133頁），其集團之擔保及無擔保授信總餘額亦
    未超過銀行法之授信上限。然宏華公司於未改變其持股結構
    之情形下，於88年8月間辦理董事變更，將原擔任董事之黃
    葉冬梅（被告丁○○之母）、陳美秀（被告丁○○之妻）、
    監察人胡錦明（由被告丁○○擔任董事長之宏誠投資股份有
    限公司所指派之法人代表，以上名單均詳見宏華公司徵信報
    告，調查卷（2）第44頁）更改為黃楊淑華、曾德文（以上
    為董事）及簡鳴宏（監察人），並報經濟部變更其公司登記
    ，此有宏華公司股東臨時會議事錄、經濟部88年8月3日經（
    88）商字第088128622號函各1紙附卷可參（見調查卷（2）
    第82頁、第84頁），以規避宏華公司屬台鳳集團同一關係人
    之形式。證人即中興銀行中山分行經辦方俊欽亦於本院證稱
    ，宏華公司變更登記後，伊查詢同一關係人往來報表時，宏
    華公司已經不是台鳳的同一關係人了等語（見本院卷九第27
    4頁反面）。然依上開中興銀行辦理授信戶同一關係人授信
    應行注意事項第2點第8款關聯企業間具有除上述各款外，有
    事實認定其相互間有同一經濟利害關係，亦應歸併為同一關
    係人之規定，宏華公司應仍屬台鳳集團項下所屬自然人、法
    人之同一關係人無誤。因此中興銀行於通過核准宏華公司之
    本件授信總額高達20億元之貸款案並於88年10月30日完成轉
    貸後，其對於屬於台鳳公司同一關係人之授信餘額，即已高
    達80億7993萬元，有中央存款保險公司91年5月22日存保法
    字第910020873號函附件所列缺失事項在卷可稽（見B1卷第7
    頁），超過該年度授信總餘額之上限，是被告等人核貸宏華
    公司貸款之所為，確有違反銀行法第33條之3第1項之規定之
    事實，至為顯然。公訴人認被告甲○○、金桐林、莊俊達、
    徐雲權、王玉雲、簡萬三等人在宏華公司所申請本件貸款案
    之授信、撥貸程序中，違反銀行法、主管機關即財政部之函
    令，及中興銀行內部規定，核准超出授信餘額上限款項並予
    貸放等情，自堪採信。
（2）貸案之實質審查：
  按刑法第342條第1項背信罪，係以為他人處理事務、違背其
    任務之行為及損害本人之財產或其他利益之結果為要件，因
    此該罪性質上應屬結果犯無疑。又結果犯之不法構成要件之
    實現，須具備二個前提，其一為行為與結果之間有因果關係
    ；其二為具體發生之結果乃行為人之產物，能歸責於行為人
    。前者，乃因果理論的問題，後者乃歸責理論的問題，亦即
    前者先判斷行為是否結果的原因，後者判斷行為對結果是否
    須歸責。換言之，行為必須是結果的原因（結果原因），且
    結果可歸責於行為人時（客觀歸責），始具備不法構成要件
    。至於本案有無因果關係，應依條件理論（認為造成具體結
    果所有不可想像其不存在的每個條件，皆為發生結果之原因
    ，有因果關係）認定。本案被告甲○○、金桐林、莊俊達、
    徐雲權、王玉雲、簡萬三等人違反上開同一關係人授信上限
    規定，超額貸放20億元予宏華公司，因而該以「為避免分散
    借款集中使用，對同一關係人授信金額過於龐大，造成如同
    『雞蛋放在同一個籃子上』般之過巨風險，可能造成授信損
    失」為基礎之規範無法貫徹，導致嗣後宏華公司屆期無法償
    還貸款本息，經催收債款及拍賣抵押物、標售債權後，仍有
    6億4440萬8945元無法回收而受有損失，此有中興銀行97年5
    月5日中興接管發字第9700000002號函所列數據在卷可考（
    見本院卷十一第72頁），其等之違背任務授信行為與債權無
    法全數回收之結果間自具有因果關係。惟本案應再審查者，
    乃被告甲○○、金桐林、莊俊達、徐雲權、王玉雲、簡萬三
    等人核貸宏華公司之本件貸款案，對於中興銀行所受上開損
    失之結果，是否可歸責？
  依客觀歸責理論，行為人必須具備以下三要件，始能將違法
    結果歸責：第一，行為人製造了法（規範）所不容許的風險
    ；第二，這個不法風險在具體結果中實現了；第三，這個結
    果存在於構成要件效力範圍之內，如此，由這個行為所引起
    的結果，才可以算作行為人的成果，而歸責給行為人。承此
    ，首應審酌者，乃被告甲○○、金桐林、莊俊達、徐雲權、
    王玉雲、簡萬三等人核貸宏華公司之本件貸款案之所為，是
    否對上開銀行法第33條之3第1項、財政部86年10月17日以台
    財融字第86633243號函及中興銀行辦理授信戶同一關係人授
    信應行注意事項所要保護的本人（即中興銀行）利益，製造
    了法規範所不容許的風險。
  按銀行為追求盈利所為之授信過程中，必然存在有一定之風
    險，業如A部分之前提說明詳如上述，因此基於銀行授信業
    務穩健經營的考量下，立法者、主管機關及銀行本身，在權
    衡經濟效益的追求、資金安全的確保及社會責任、配合政策
    等考量下，分別透過法律、函令、內規及層層審查制度的建
    立，以對於授信風險予以適當控管。在控管界限內，容許相
    當程度的風險存在，若因此產生授信損失，乃規範者（即上
    開立法者、主管機關及銀行經營者）所容許的風險，尚不能
    對行為人為不法結果歸責；反之，行為人之授信行為違反法
    律、函令、內規，超出上開規範者所樹立之界限，因此導致
    不法結果，此時應認已有規範所不容許的風險，行為人即應
    屬可歸責。又規範者所容許之風險雖僅限於一定程度，然該
    容許風險實際上所將形成之實害規模，事屬難料，小者僅逾
    期收回貸放資金，大者造成上億呆帳，甚至形成經營危機。
    惟此實害之規模（實然面）與原容許之風險存在（應然面）
    本屬兩回事，規範者僅能盡己之力，在事前儘可能構築趨於
    完善之制度，以求適當地控管風險。實際進行授信行為之人
    ，若能遵循規範者所訂立之規範，在容許風險之界限內對授
    信案件進行評估、判斷，縱使授信之結果不如預期，甚至損
    失慘重，仍不得以此財產或利益之損害結果歸責於行為人，
    蓋其並未創造一個「刑法所不容許之風險」也。因此判斷是
    否具有客觀可歸責性，仍應回歸前揭判斷標準，切勿遽以本
    人受有損害之規模是否龐大，模糊混淆歸責判準，以致說理
    過程前後矛盾，並且造成從事銀行授信業務之人在實務操作
    上無所適從。
  至於如何判斷行為人所為是屬於不被容許的風險，學說上提
    供了幾種判斷依據（參見許玉秀教授著，檢驗客觀歸責的理
    論基礎--客觀歸責理論是什麼，客觀與主觀之間，86年9月
    初版，第254-258頁），包括是否為非降低風險之行為、未
    製造危險的行為、非製造被容許的風險，及不能以假設的因
    果流程排除歸責。其中就第一個判斷類型「是否為非降低風
    險之行為」，因與本案最為相關，茲詳述如下：關於製造不
    被容許的風險一致性的概念，有增加風險、提高風險，但絕
    非降低風險。因此若一個行為是屬於降低風險的行為，就不
    應認為是製造風險的行為，即不具客觀可歸責性。例如甲看
    到一顆石頭砸向乙的頭部，便出手相救碰石改變其飛行方向
    ，以致石頭砸傷乙的腳，但甲之行為使得損害發生在比較不
    會造成嚴重傷害的部位，因此認為並未製造不被容許的風險
    。又如醫生明知病患難免一死，然為延長其生命而予以開刀
    治療，醫生的行為延緩了病患不可避免的死亡結果，係降低
    風險而非製造風險的行為，因此阻卻其構成要件。
  本院認為被告甲○○、金桐林、莊俊達、徐雲權、王玉雲、
    簡萬三等人參與核准宏華公司上開貸款案之授信過程，應屬
    降低風險之行為，是其等雖有違反銀行法、主管機關函令及
    中興銀行內部規定，核准超出授信餘額上限款項並予貸放之
    行為，然該行為之本旨，係在降低本人（即中興銀行）因先
    前授信可能立即造成實害之風險，因而阻卻刑法背信罪之構
    成要件該當性。茲詳述如下：
  A.中興銀行先前核准駿達公司之貸款案，並未逾越法律、主管
    機關函令及中興銀行內規所樹立之風險控管界線，且實質上
    依該貸款案申請時之主、客觀情狀觀之，並非絕無可貸性，
    是關於該貸款案之准駁與否，原應尊重中興銀行授信決策者
    之商業判斷空間，業經本院詳述如前。
  B.中興銀行於86年12月31日經常董會通過駿達公司之上開貸款
    案，並於87年1月16日撥款後，迄87年9月間止，雖偶有逾期
    ，但並無欠繳利息，惟駿達公司嗣於87年9月4日下櫃，顯示
    其公司營運及債信已發生重大變化，經中興銀行中山分行簽
    報總行後，總行審查部已建議重新檢討評估，並加強債權之
    確保，至同年11月16日駿達公司未繼續繳息，中興銀行開始
    就債權如何處置、是否提示備償本票、處分擔保品等議題，
    與駿達公司、台鳳公司、被告丁○○協商之事實，有中興銀
    行授信戶覆審表、中興銀行中山分行催繳函、授信核貸條件
    變更申請書、列管授信案報告表在卷可按（見調查卷（1）
    第62頁、第72-75頁、第77-80頁、第82-83頁），顯見上開
    駿達公司之貸款案經中興銀行予以催收後，仍無法清償，即
    將形成逾期應收帳款。屆時隨著催收程序之開啟，民事訴訟
    、處分擔保品等行動勢在必行，就中興銀行而言，授信危險
    業已浮現。另在86年間亞洲金融風暴逐漸成形，我國雖未首
    當其衝，然至87年間即因受波及，景氣下滑之現象顯然可見
    ，為此，行政院乃於87年11月4日召開財經會議，時任行政
    院院長蕭萬長先生並裁示為抒解營運正常企業之資金困難，
    金融機構應將屆期債務予以展延，對於出現經營困難，產生
    財務危機之企業，有關機關應有效因應，本於職權採取快速
    有力之行動妥適處理，包括得技術輔導、債務展期、原有額
    度之動用、逾期放款之歸類、退票記錄之註銷等，並將維護
    金融、經濟穩定、生產正常運作列為政府之首要責任等情，
    有行政院金融監督管理委員會97年6月17日金管銀（二）字
    第09700184000號函所附行政院新聞局87年11月4日新聞稿、
    協助企業經營資金專案小組作業要點各1紙附卷可參（見本
    院函覆卷第94-96頁、第99-100頁），當時銀行業務主管機
    關財政部復於87年11月7日以台財融字第87755370號函將「
    金融機構應將屆期債務在展延六個月」之行政院長裁示意旨
    函請各金融機關配合辦理，且同意「如依規定原應列報逾期
    放款者，於展延期間得不與列報。」此有財政部函示1紙在
    卷可參（見本院函覆卷第97-98頁），衡以行政院、財政部
    為穩定金融，甚至明示祭出前述跳脫常軌之手段，可見當時
    經濟情勢之險峻。在此情況下，中興銀行若選擇於駿達公司
    開始未繳利息，或貸款屆期無法償還本金之際，遽予列入逾
    期放款，同時利用提示備償本票、處分擔保物及對連帶保證
    人提出民事訴訟之方式催收，除將造成股市動盪，招致輿論
    抨擊銀行雨天收傘、抽銀根外，尚有因與主管機關穩定金融
    情勢之政策目標未符，受政府部門行政指導或其他形式壓力
    之可能。再者，本件貸款案之擔保品為彰化縣彰化市○○○
    段過溝子小段第94之4、98之1、96、96之4地號等4筆土地，
    而土地市價行情受景氣循環影響甚巨等情，業經本院說明如
    上，而本件貸款案於87年11月間出現申貸戶未能繳交利息之
    情形時，金融風暴正殷，百業蕭條，土地價格亦不斷下跌，
    若遽實行抵押權拍賣土地，是否能賣得如駿達公司原先申請
    時所鑑定之價格，亦屬未知。於此情形下，先前授信之風險
    既已形成，直接將之列為逾放而逕行催收，又有如上所述之
    負面效應，因此中興銀行透過與駿達公司、台鳳公司及被告
    丁○○之協商，另尋替代方式，在未增加風險、提高風險之
    前提下，將原本已經存在之風險延後其形成實害之時間，靜
    待景氣回溫，或能存有些許機會避免損害擴大，甚至縮小損
    失規模。被告等就宏華公司之貸款案之授信，若係基於此一
    考量，且其等之行為符合降低風險之要件，則縱被告等人之
    行為在形式上違反授信規定，亦非屬可歸責，而阻卻其等行
    為之構成要件該當。
  C.經查，宏華公司向中興銀行申請之本件貸款案，其實際目的
    乃在承接駿達公司之債務，欲將所貸得之20億元清償中興銀
    行對於駿達公司之債權等情，有宏華公司申請函之說明附卷
    可參（見調查卷（2）第27-28頁），中興銀行中山分行授信
    小組亦於個案討論記錄中揭示上情（見調查卷（2）第49頁
    ），證人王立民亦證稱，宏華公司是承接駿達公司的貸款案
    ，在實務作業上，駿達公司的貸款案已經全部清償等語（見
    本院卷9第242頁），故宏華公司所貸得之本件20億元貸款雖
    係撥入該公司設立於中興銀行之帳戶（見B2卷第第240-244
    頁），然旋即因償還駿達公司之債務而收回，證人即中興銀
    行中山分行副理黃存健亦證稱，宏華公司所貸得的錢其實根
    本沒有實際撥入台鳳公司或宏華公司帳戶，只有帳面的處理
    ，駿達公司也不可能拿出20億元償還，宏華公司那封信裡面
    也有提到，他是承接駿達公司20億元的貸款等語（見本院卷
    九第279頁）。因此中興銀行並未因宏華公司之本件貸款案
    而實際撥出款項而受有更進一步之損失，應堪確認。
  D.中興銀行核准駿達公司申請之20億元貸款案，徵有彰化縣彰
    化市○○○段過溝子小段第94之4、98之1、96、96之4地號
    等4筆土地設定第一順位之24億元最高限額抵押權作為作為
    擔保品，及黃建昌、范芳魁及丁○○擔任連帶保證人，與台
    鳳公司等情出具承諾書、開立由駿達公司背書之6億元本票
    等事實，業經本院認定如上述。而中興銀行核准宏華公司申
    請之本件貸款案之債權保障方面，亦取得前開4筆土地第一
    順位之24億元最高限額抵押權，並要求台鳳公司開立由宏華
    公司背書之6億元備償本票，同黃葉冬梅、蘇炳順及被告丁
    ○○擔任連帶保證人。前後兩貸案相較之下，後案除解除黃
    建昌、范芳魁之連帶保證人責任，另徵得黃葉冬梅、蘇炳順
    擔任連帶保證人，及台鳳公司未再出具買回承諾書、台鳳公
    司開立之備償本票背書人由駿達公司更換成宏華公司外，其
    餘均屬相同。其中，駿達公司於87年9月間有下櫃之情形發
    生，87年12月間即無力繳交利息、違約金有中興銀行授信戶
    覆審表、授信核貸條件變更申請書、催繳函、列管授信案報
    告表各1紙在卷可參（見調查卷（1）第63頁、第73-74頁、
    第78頁、第83頁），而宏華公司雖於87年6月18日始成立，
    實收資本額為5億元，然為被告黃宗為該公司之主要股東，
    其股份占52％，至87年12月31日止，其資本餘額仍有4億324
    2萬1435元，有中興銀行中山分行授信小組個案討論記錄、
    宏華公司徵信報告、宏華公司股東權益變動表各1紙在卷可
    按（見調查卷（2）第49頁、第44頁、第74頁），其資力雖
    非雄厚，然以上開文件觀之，亦非遜於駿達公司，是台鳳公
    司所開立之備償本票，其背書人由駿達公司更換為宏華公司
    ，就貸案申請當時之客觀條件而言，並未減弱其擔保品質。
    另黃建昌、范芳魁二人於駿達公司申貸時雖屬連帶保證人之
    一，然其等資力、資產淨值與同為連帶保證人之被告丁○○
    相距甚大，有黃建昌、范芳魁及丁○○個人徵信記錄各1份
    附卷可參（見調查卷1第32-34頁），故尚非屬該次貸款案之
    主要保證人，況於宏華公司申請本次貸款案之時，黃建昌與
    范芳魁亦分別因鑫智科技工業股份有限公司跳票及東隆五金
    工業股份有限公司發生鉅額違約交割事件而債務纏身等情，
    業經證人范芳魁於檢察官訊問時證結在卷（見B4卷第270頁
    反面，此部分之證詞依刑事訴訟法第159條之1第2項之規定
    ，具有證據能力）。而本件貸款案與被告丁○○共同為連帶
    保證人之黃葉冬梅、蘇炳順，當時分別擔任台鳳公司董事長
    、帝門藝術股份有限公司董事（以上為黃葉冬梅）、宏華公
    司、海龍王建設股份有限公司、中貿發股份有限公司董事長
    （以上為蘇炳順），資產淨值各為1341萬及318萬，前者無
    信用不良之記錄，後者則僅有1次退票250萬元後註銷之紀錄
    。另證人即中興銀行中山分行經辦方俊欽亦於本院證稱，當
    時宏華公司有提供一些資料，而且台鳳公司在市場上還滿好
    的，並沒有出問題，所以認為宏華公司的連帶保證人丁○○
    及黃葉冬梅資金雄厚，縱使蘇炳順並無實際償債能力，但多
    一個保證人總是比較好等語（見本院卷九第273頁）。是相
    較之下，黃葉冬梅及蘇炳順於宏華公司申請本件貸款案當時
    之資力，亦非弱於范芳魁及黃建昌。又本件貸款案雖未徵台
    鳳公司之買回承諾書，然宏華公司為台鳳公司之實際負責人
    即被告丁○○所投資，並持有逾半之股份，由該公司承受駿
    達公司之借款債務，究其實質，與台鳳公司直接買回上開彰
    化縣彰化市○○○段過溝子小段第94之4、98之1、96、96之
    4地號等4筆土地之意義相差無幾。證人即中興銀行中山分行
    副理黃存健亦證稱，宏華公司的貸款案是為了駿達公司的逾
    放款，所不得不做的善後處理，因為轉貸的擔保條件更多，
    還有增提台鳳公司6億元的本票擔保，另一方面台鳳公司當
    時還沒有出問題，宏華公司是台鳳公司的關係企業，所以資
    力比駿達公司好很多，駿達公司已經是要下櫃的公司，這20
    億元轉貸的條件是先收回2億6000萬元，降低轉貸的貸款額
    度，這是核准轉貸的條件，伊等不是要拿回本金，而是要降
    低轉貸的風險，所以宏華公司要先償還2億6000萬元，將轉
    貸的風險降下來以後，我們才同意轉貸，額度降低下來，轉
    貸的風險當然就降低下來，我們會這樣做是考量原先擔保品
    的價值，才會說要先償還一部分，不能按照原來駿達公司的
    20億元貸放等語（見本院卷九第278頁反面、第279頁），並
    稱，當時之授信報告寫得很清楚，宏華公司的情況也不是很
    好，但我們只能在不好之中選擇較好之方法，因為宏華公司
    至少比駿達公司好一點等語（見B1卷第200頁，此證述依刑
    事訴訟法第159條之1第2項具證據能力），證人王利賢亦於
    本院審理時證稱，新成立的公司貸款一般都會看他的擔保品
    、連帶保證人的財力、未來的方向有無前瞻性等等，一家資
    本額只有5億元的公司，若擔保品及保證人的財力有足夠擔
    保的話，應該還是可以核准的等語（見本院卷九第230頁）
    ，故由宏華公司承接駿達公司之債務對中興銀行而言，應屬
    除直接回收債權之外（亦即貸出之20億元仍保持債權形式在
    外而不回收，其債務人由駿達公司轉換為宏華公司），最無
    損及債權人權益之方式。是綜上所述，中興銀行雖核准宏華
    公司所申請之貸款案，以該貸撥之款項清償駿達公司之債務
    ，而由宏華公司承接駿達公司為債務人，然駿達公司申請貸
    款時之債權保障（包括物之擔保及人之擔保），其實際價值
    、資力均已衰減，該公司之經營亦每況愈下，以宏華公司及
    前揭條件承接駿達公司債務，並未減少中興銀行對駿達公司
    貸款案所徵得之殘餘擔保價值，應仍存核准本件貸款案之空
    間。
  E.故在宏華公司申請本件貸款案當時之時空環境，無論公部門
    方面之金融政策，或整體景氣環境、土地價格，均不利於逕
    將駿達公司之貸款案列為逾放而直接實施抵押權、提示本票
    或起訴求償，則透過由宏華公司承接駿達公司債務之方式，
    在未增加風險、提高風險之前提下，將原本已經存在之風險
    延後其形成實害之時間，景氣回溫，或能存有些許機會避免
    損害擴大，甚至縮小損失規模，是被告甲○○、金桐林、莊
    俊達、徐雲權、王玉雲、簡萬三等人參與核准宏華公司上開
    貸款案之授信過程，就當時之情況以觀，實屬降低風險之行
    為，縱被告等人之行為在形式上違反授信規定，亦難認已製
    造了一個「刑法所不容許」之風險。以客觀歸責理論檢驗，
    縱使宏華公司貸款案嗣後因屆期無法償還貸款本息，經催收
    債款及拍賣抵押物、標售債權後，仍有6億4440萬8945元無
    法回收而受有損失（見本院卷十一第72頁），然仍因被告等
    人對不法結果之發生並無客觀可歸責性，即難遽以將中興銀
    行受有損害之結果，認為其等具有刑法背信罪之構成要件該
    當。
  4.綜上所述，被告甲○○、金桐林、莊俊達、徐雲權、王玉雲
    、簡萬三等人在宏華公司所申請本件貸款案之授信程序中所
    為，並無客觀可歸責性，公訴人之舉證尚難使本院得出被告
    甲○○、金桐林、莊俊達、徐雲權、王玉雲、簡萬三等人於
    主觀上具有背信故意以及為自己或第三人之利益或損害本人
    利益之不法意圖，復於客觀上存在違背任務行為事實之心證
    ，即難以此認定被告等有何刑法第342條第1項之背信罪犯行
    ，此外，本院復無其他積極證據堪認被告等人確有公訴人所
    指訴背信行為，故此部分應認不能證明被告等犯罪。
三、起訴書犯罪事實欄C部分：
（一）公訴意旨略以：
  1.86年5月間，禾豐集團旗下國產汽車股份有限公司（下稱國
    產汽車公司）董事長張朝翔、執行長張朝喨等人因資金調度
    所需，乃指示時任副總經理之廖振榮等人與被告徐雲權商議
    貸款事宜，惟因禾豐集團貸款額度已近同一關係人貸款總餘
    額，故被告徐雲權即建議渠利用員工名義申貸後，再為集中
    使用。張朝翔等人遂指示所屬禾豐集團員工李坤欽、李東曉
    、羅文宏、林俊雄等4人以個人理財需要，申請週轉金之名
    義申貸，李坤欽、李東曉、羅文宏等人向中興銀行台北分行
    各申請1500萬元、林俊雄部分申請1400萬元之短期信用貸款
    （以下簡稱C1貸案），4人合計信用貸款金額5900萬元作為
    禾豐集團調度使用。詎負責承作之被告徐雲權明知係分散貸
    款集中使用（貸款保證人均為禾豐集團張朝喨、張朝翔、張
    建安、張信貞等人），竟罔顧上揭「中興銀行營業單位授信
    授權準則」、「中興銀行授信案件審核程序處理要點」、「
    中興銀行辦理授信戶同一關係人授信應行注意事項」中規定
    應注意授信金額過度集中或藉分散借款集中使用之情形、同
    一授信戶之徵信及授信，以不由同一人兼辦為原則及應由營
    業單位主管授信業務之授信人員與申請人先行洽談，並作成
    洽談紀錄，如認為不宜承做者即予婉拒等事項，除指示台北
    分行行員吳文裕負責收集上揭貸戶之貸款資料外，更任由該
    行行員實質兼辦同一授信戶之徵信及授信事宜，而由該行行
    員徐小雲、陳燕琴、陳泰源及副理簡明輝所製作貸款所需之
    授信融資申請書及徵信報告等資料中，已載明貸款戶李坤欽
    、李東曉及羅文宏等3人，85年申報之綜合所得總額分別為
    71萬餘元、41萬餘元及171萬餘元，收入偏低顯不足支應貸
    款利息，被告徐雲權竟逕核章通過後，將前開4案併送交中
    興銀行總行進行複審。審查部經辦人員張友鐘於審核台北分
    行所送本案相關資料時，亦發現李坤欽、李東曉、羅文宏、
    林俊雄等4人已分別於85年間向中興銀行信用貸款1200萬元
    、800萬元、800萬元及1500萬元尚未清償，顯有借新債償還
    舊債及分散貸款集中使用等情，另發現其中李坤欽、李東曉
    及羅文宏等三人之收入顯不足以支應本息，乃於該等三人之
    授信申請書上簽註「報稅收入僅75萬元與借款金額不相當」
    、「報稅收入171萬元、貸款金額3852萬元（不合本件），
    兩者不相當」及「收入偏低不足以支付利息」等意見後，將
    該等4件貸款案送交被告莊俊達、林竹雄、簡萬三及金桐林
    等人審核，渠等知悉本案顯有借新債償還舊債、分散貸款集
    中使用以及授信戶收入偏低不足以支應利息等情，被告莊俊
    達、簡萬三更在被告甲○○為審查部門需配合禾豐集團員工
    申貸案之指示下，不予以實質審查，而將上揭貸案送甲○○
    核定，被告甲○○亦在知悉上揭貸案有上述缺失之情況下予
    以核定貸放。俟87年11月間，禾豐集團張朝翔、張朝喨等人
    因挪用禾豐集團資產炒作國產汽車公司股票失利，致生資金
    缺口後，前開李坤欽等4人之貸款案旋即發生延滯繳息之情
    ，迄88年11月，中興銀行總計轉銷呆帳6130萬7000元，致生
    損害於中興銀行全體股東之利益。
  2.86年7月間，國產汽車公司董事長即張朝翔、執行長張朝喨
    等人因資金調度所需，乃指示時任副總經理之廖振榮等人與
    被告徐雲權商議貸款事宜，惟被告徐雲權竟罔顧上揭「中興
    銀行營業單位授信授權準則」、「中興銀行授信案件審核程
    序處理要點」、「中興銀行辦理授信戶同一關係人授信應行
    注意事項」、「本行辦理以股票為擔保授信業務暫行措施」
    中規定應注意授信金額過度集中或藉分散借款集中使用之情
    形、同一授信戶之徵信及授信，以不由同一人兼辦為原則及
    應由營業單位主管授信業務之授信人員與申請人先行洽談，
    並作成洽談紀錄，如認為不宜承做者即予婉拒辦理及以股票
    為擔保授信業務時，需以該股票之本益比倍數為何以決定貸
    款成數等事項，而與廖振榮等人達成以禾豐集團員工呂美玲
    、林明秀、李智能、薛敏昌、王月華、許維莉及黃瓊熙等7
    人（以下簡稱C2貸案）以申請經常性週轉金之名義，提供每
    人80萬股國產汽車股票作為擔保，貸放比率為股票鑑價金額
    6成，分別向中興銀行台北分行申請2500萬元短期擔保貸款
    及500萬元之短期信用貸款合計2億1000萬元，作為禾豐集團
    調度使用之協議。被告徐雲權除指示台北分行行員吳文裕負
    責收集上揭貸戶之貸款資料外，更任由該行行員實質兼辦同
    一授信戶之徵信及授信事宜，仍逕指示台北分行行員葉祝君
    、徐小雲、陳泰源、陳燕琴、林湘玲、吳文裕及副理簡明輝
    等人製作貸款所需之授信融資申請書、徵信報告等文書資料
    ，允許上揭貸案以股票鑑價金額之6成比率申貸，其核章通
    過後，將前開7案合併送交中興銀行總行進行複審。審查部
    經辦人員乙○○於審核台北分行所送相關文書資料時，除發
    現貸款戶呂美玲86年6月間之個人資產總額2623萬元、負債
    總額2476萬元，相抵後淨值資料僅147萬元，最近1年收入總
    額亦僅62萬元，收入偏低顯不足支應利息，另該7件貸款顯
    有分散貸款集中使用等情，惟在簡萬三之催促提案下，於86
    年6月25日綜簽表示「一、王月華等7戶為因應投資理財需求
    ，擬各申貸經常性週轉金3000萬元，合計總金額2億1000萬
    元，提供國產汽車股票560萬股（每股鑑定價格57元，以6成
    核貸，每股貸放值為34.2元），總鑑價值為3億1920萬元，
    放款總值為1億9152萬元，均由張朝翔及張朝喨連保。二、
    國產汽車成立迄今...。三、本案擬准所請，惟對各戶資金
    流向及還款財源之穩定性，宜予注意。」後，將該等7件貸
    案送交莊俊達、林竹雄、簡萬三、金桐林及甲○○審查，渠
    等均知悉上揭貸案顯有分散貸款集中使用以及部分授信戶收
    入偏低不足以支應利息，且未依「本行辦理以股票為擔保授
    信業務暫行措施」之規定算擔保股票本益比決定貸放比率，
    即逕以股票鑑價值最高6成比率予以核貸，並將本案提報86
    年6月26日中興銀行第2屆第82次常董會議，惟出席之常務董
    事李錫錄、郭弄及麥增欽等人，在甲○○、簡萬三等人未揭
    露本案以股票鑑價值最高6成比率予以核貸此節有違「本行
    辦理以股票為擔保授信業務暫行措施」之規定及本案顯有分
    散貸款集中使用之嫌等情下，使之備查通過。被告徐雲權即
    無視國產汽車股票於核貸當時之本益比約為46.8至38.6左右
    ，最高貸放比率僅為股票鑑價值之5成或4成，允許上揭貸案
    以股票鑑價金額之6成比率核貸。俟87年11月間，禾豐集團
    張朝翔、張朝喨等人因挪用禾豐集團資產炒作國產汽車公司
    股票失利，致生資金缺口之後，前開呂美玲等7人之貸款案
    旋即發生延滯繳息之情，迄88年10月，中興銀行總計轉銷呆
    帳2億197 1萬元，致生損害於中興銀行全體股東之利益。
  3.86年12月間，國產汽車公司董事長即張朝翔、執行長張朝喨
    等人因資金調度所需，乃指示時任副總經理之廖振榮等人與
    被告徐雲權商議貸款事宜，惟被告徐雲權竟罔顧上揭「中興
    銀行營業單位授信授權準則」、「中興銀行授信案件審核程
    序處理要點」、「中興銀行辦理授信戶同一關係人授信應行
    注意事項」、「本行辦理以股票為擔保授信業務暫行措施」
    中規定應注意授信金額過度集中或藉分散借款集中使用之情
    形、同一授信戶之徵信及授信，以不由同一人兼辦為原則及
    應由營業單位主管授信業務之授信人員與申請人先行洽談，
    並作成洽談紀錄，如認為不宜承做者即予婉拒辦理及以股票
    為擔保授信業務時，需以該股票之本益比倍數為何以決定貸
    款成數等事項，而與廖振榮等人達成以禾豐集團員工宋曉黛
    、謝美玉、莊玉青、劉松宏、黃秀鳳、郭文欽、李東旭、張
    恩得、黃宏旭、陳淑珠、黃林雪娥、莊玉娟、陳慧貞、鄭新
    淦、張政業、黃正民及李士德等17人（以下簡稱C3貸案）以
    申請經常性週轉金之名義，提供每人35萬股國產汽車股票作
    為擔保，貸放比率為股票鑑價金額6成，分別向中興銀行台
    北分行申請1300萬元短期擔保貸款及200萬元短期信用貸款
    ，合計貸款金額2億5500萬元作為禾豐集團調度使用之協議
    。徐雲權除指示台北分行行員吳文裕負責收集上揭貸戶之貸
    款資料外，更任由該行行員實質兼辦同一授信戶之徵信及授
    信事宜，仍指示台北分行行員徐小雲、林湘玲、施雅芬、周
    永彬及襄理汪潔漪等人逕行製作貸款所需之授信融資申請書
    、徵信報告等文書資料，允許上揭貸案以股票鑑價金額之6
    成比率核貸，另指示該分行經辦人吳文裕於86年12月31日綜
    簽表示「本分行洽爭取禾豐集團員工辦理經常性週轉金貸款
    ，以支應長期持有其投資之國產汽車股票及投資理財所需，
    擬貸予該集團員工20人每戶1500萬元之額度（1300萬元以正
    擔保承作，餘200萬元以加強信用承作，每戶擔保品國產汽
    車股票35萬股，每股鑑價值60%以正擔保承作，餘以加強信
    用承作）之經常性週轉金，並授權由台北分行辦理」，該簽
    呈經被告徐雲權本人核章通過後，送交中興銀行總行核定。
    審查部經辦人員賴浩達於審核台北分行所送簽呈時，簽註「
    擬准依（86）興銀審字第1806號函辦理」後，將該簽呈送交
    被告莊俊達等人審核，而被告莊俊達、簡萬三等人懾於本案
    為被告甲○○所交辦，渠等與被告金桐林亦知悉台北分行所
    簽未依「本行辦理以股票為擔保授信業務暫行措施」辦理及
    本案顯有分散貸款集中使用之嫌，亦予審核通過後送交被告
    甲○○審核，而甲○○明知前情及依據「中興銀行總行授信
    審查階層審查權限準則」規定，總經理核定權限為每戶擔保
    與無擔保合計最高限額1億元，且本案無論就授信條件、申
    貸用途、借保關係及擔保品內容而言均屬高度相關案件，而
    台北分行亦以整案報簽，故應視為同一案件，應提報中興銀
    行常董會議通過始得貸放，竟仍予逕行核定授權台北分行逕
    行核貸本案。被告徐雲權即無視國產汽車股票於核貸當時之
    本益比約為30.7至32.3左右，最高貸放比率僅為股票鑑價值
    之5成，仍允許上揭貸案以股票鑑價金額之6成比率核貸。俟
    87年11月間，禾豐集團張朝翔、張朝喨等人因挪用禾豐集團
    資產炒作國產汽車股票失利，致生資金缺口之後，前開宋曉
    黛等17人之貸款案旋即發生延滯繳息之情，迄88年10月，中
    興銀行總計轉銷呆帳2億6671萬7000元，致生損害於中興銀
    行全體股東之利益，因認被告甲○○、簡萬三、莊俊達、金
    桐林、林竹雄、徐雲權等均涉有刑法第342條第1項之背信罪
    嫌云云。
（二）適用法律：
    按犯罪事實應依證據認定之，無證據不得認定犯罪事實，又
    不能證明被告犯罪，應諭知被告無罪之判決，刑事訴訟法第
    154條第2項、第301條第1項分別定有明文。而刑事訴訟法上
    所謂認定被告犯罪事實之證據，係指足以認定被告確有犯罪
    行為之積極證據而言，苟積極證據不足為不利於被告事實之
    認定時，即應為有利於被告之認定，更不必有何有利之證據
    ，最高法院著有29年上字第3105號及30年上字第816號判例
    可參。而背信罪之構成要件、商業銀行之運作機制、授信業
    務之風險控管、刑事法院之審查界線等說明及本院之判斷標
    準，均已於論證上開A部分被訴事實何以無罪之理由中詳盡
    解釋，茲不再贅述。
（三）不爭執事項及被告等之辯解
    訊據被告甲○○、簡萬三、莊俊達、金桐林、林竹雄、徐雲
    權等人固均坦承伊等於上開期間分別於中興銀行擔任總經理
    、副總經理、審查部第二科科長、審查部副理及台北分行經
    理，且中興銀行確曾於起訴書所載日期，對禾豐集團員工李
    坤欽、李東曉、羅文宏貸放  1500萬元、林俊雄貸放1400萬
    元之短期信用貸款，並以每人80萬股國產汽車股票作為擔保
    ，貸放比率為股票鑑價金額6成，分貸放禾豐集團員工呂美
    玲、林明秀、李智能、薛敏昌、王月華、許維莉及黃瓊熙等
    7人各2500萬元短期擔保貸款及500萬元之短期信用貸款，再
    以每人35萬股國產汽車股票作為擔保，貸放比率為股票鑑價
    金額6成，貸放禾豐集團員工宋曉黛、謝美玉、莊玉青、劉
    松宏、黃秀鳳、郭文欽、李東旭、張恩得、黃宏旭、陳淑珠
    、黃林雪娥、莊玉娟、陳慧貞、鄭新淦、張政業、黃正民及
    李士德等17人1300萬元短期擔保貸款及200萬元短期信用貸
    款等事實，惟均堅詞否認有何背信之犯行。
1.被告甲○○辯稱：
（1）按中興銀行授信業務規則第27條、授信案件審核程序處理
     要點第3條規定，承辦分行或審查部如認案件不宜承作，可
     以逕行駁回。然本案各件授信皆經由受理單位呈送總行核
     貸，顯示審核人員亦認可接受授信。
（2）金融界就授信案件向有所謂5P原則；且中興銀行授信業務
     規則第15條亦規定有供授信決策人員判斷之參考依據，故
     銀行決定貸放與否係依5P綜合判斷，非5P完全符合才能貸
     放。另信用評等僅是決定利率高低之參考，非核貸與否之
     唯一依據。
（3）本案授信案件於審查時難以知悉是否「分散貸款集中使用
     」。且總行批註均有要求注意資金流向，分行撥貸時應撥
     入借款戶頭，至於嗣後貸戶如何使用所貸款項，實難掌握
     。
（4）按中興銀行「辦理以股票為擔保授信業務暫行措施」第2條
     雖有放款值須受股票本益比限制之規定；惟依前開暫行措
     施第1條及第4條、與中興銀行「總行授信審查階層審查權
     限準則」第6條規定，足見中興銀行內部規章悉由常董會依
     其職權所制定，用以作為各級營業單位辦理授信之依據及
     作為審查稽核各級營業單位有無遵守授信規章辦理授信之
     準繩，其規定內容無以拘束常董會。尤其是銀行授信規章
     之修訂，有一定作業程序，非旦夕之間所能完成，因此凡
     屬營業單位遇有可疑為銀行內規所不許之情況，仍可依據
     上開規定程序，送呈上級單位或常董會基於銀行利益考量
     ，予以審核決議。而中興銀行因應市場競爭亦有授權總經
     理即伊得依個案決定貸放成數。
（5）授信案件自申請、審查、審議、批示及撥貸，非但需有專
     業知識人員方能處理，且其參與之相關人員眾多，貸款條
     件是否合乎准貸規定，有無缺漏，必然難逃眾多專家之審
     查。況伊就授信案件未對各級經辦人員施予必須通過之壓
     力，更未指示其等須置法規不顧。
（6）故伊就公訴人起訴之C部分事實，並無構成刑法第342條第1
     項之背信罪。
2.被告金桐林辯稱：
（1）本案貸款案件，伊雖是中興銀行副總經理，監督國外部、
     業務部及資訊部，但不主管監督審查貸款之審查部，審查
     部係由副總經理簡萬三所監督負責，伊不得逾越權限監督
     審查部，故對於貸款詳情、審查過程以及是否為借新債還
     舊債，抑或有無分散借款集中使用等情事，均不知悉。
（2）禾豐集團員工收入偏低，不足以支應利息，由於本案貸款
     係由禾豐集團負責人張朝翔、張朝喨或張信貞、張建安等
     人為連帶保證人，而張朝翔、張朝喨等人在當時財力雄厚
     ，還款應無問題，所以伊不會去懷疑，尤以伊並非審查部
     職權或主管，公訴人指稱「莊俊達、簡萬三在甲○○為審
     查部門需配合禾豐集團員工申貸案之指示下不予實質審查
     」等語，與伊無關，何況伊並未參加甲○○所召開的會議
     ，所以不知情。
（3）呂美玲7人貸款案及宋曉黛17人貸款案，其擔保之股票均按
     鑑價金額6成核貸，未依照「本行辦理以股票為擔保授信業
     務暫行措施」辦理，有背信乙節，查「本行辦理以股票為
     擔保授信業務暫行措施」係常董會通過，祇要常董會通過
     ，不照該措施辦理，即無違背可言。本案呂美玲等7人貸款
     有送常董會核備，以破除該暫行措施之規定，又伊雖為副
     總經理，但並未負責監督審查部，無權管理或監督，並無
     審查之義務，何有背信之可言。
（4）公訴人指稱：「本案無論就授信條件、申貸用途、借保關
     係及擔保品內容均屬高度相關案件，台北分行亦以整案報
     簽，故應視為同一案件，應提報中興銀行常董會會議通過
     始得貸放，竟仍予逕行核定授權台北分行逕行核貸本案」
     有背信乙節，這是審查部貸款時之權限，伊雖係副總經理
     ，但不主管審查部，並無權限對其監督管理。又依「中興
     銀行對授信戶「關係企業」授信應行注意事項第4條「營業
     單位及總行審查階層對關係企業轄下分子企業之授信核貸
     權限，以個別授信戶審查階層對關係企業轄下分子企業之
     授信核貸權限，以個別授信戶單獨計算」之規定，宋曉黛
     等17人以個別授信戶處理，非無依據，亦即無須呈報常董
     會核貸。
3.被告莊俊達辯稱：
（1）伊不識禾豐集團之任何人，亦未曾有任何接觸，伊毫無意
     圖為禾豐集團不法所有之動機，禾豐集團之授信案件係自
     中興銀行台北分行及東門分行送交總行進行審查，依規定
     不能與貸款人接觸，事實上亦無接觸，完全依據分行所送
     書面資料審核，伊無從得知禾豐集團係利用員工名義申請
     信用貸款，有分散貸款集中使用之情形，豈能以貸款戶取
     得貸款之後使用狀況，推斷被告事先知情。況且伊均依授
     信程序，逐級審核，並充分揭露禾豐集團借貸狀況之資訊
     ，並無違背職務之情形。
（2）犯罪事實C部分所李坤欽等4人貸案、呂美玲等7人貸案、宋
     曉貸等17人貸案，審查科僅有書面審查權限，擬具初審意
     見，並非對授信申請案核定准許，僅是揭露審查資訊供授
     審會審議，擬具初審意見時，審查科長亦無退件權，對於
     授信案件也無准駁之權，僅審查部經理有退件權，檢察官
     顯係誤認伊對申貸案件有核定權。
（3）犯罪事實C部分貸款案之申請時間均早於檢察官起訴書所指
     被告甲○○或王志雄在87年3月間與張朝翔約定，請禾豐集
     團購入中興銀行股票之時間。況該等貸案都是以個人名義
     申請，伊根本不知該等貸案與禾豐集團資金運用有何關係
     ，因此起訴書指稱在李坤欽等4人貸案前，伊即因甲○○
     已有宣示，故未詳查該貸案之資金流向等語，尚屬未合。
（4）依中興銀行辦理授信戶同一關係人授信應行注意事項第5項
     規定，及台北分行承辦放款人員之相關證詞，均認禾豐集
     團員工申貸案係屬員工個人貸款，並非禾豐集團之同一關
     係戶，且自總行審查部書審立場，亦無從判斷申貸案件屬
     同一關係戶。足證伊擔任審查部科長時，對於禾豐集團員
     工申貸案，未列為同一關係人戶，而依個別戶送呈副理、
     經理、副總經理、總經理核定，均屬依法為之。
（5）檢察官雖稱國產公司股價本益比超過百分之25，不應以股
     票鑑定價值6成核貸，但首先，本益比或貸放成數限制，並
     非決定辦理以股票為擔保授信業務之必要因素；其次，股
     票暫行措施僅用以拘束分行，因超出分行權限者，應將貸
     案上呈總行，由審查部經理決定，以破除6成之限制；再者
     ，站在總行不受暫行措施限制之審查立場，本案考量國產
     汽車每年獲利3到4塊，股價維持在50-60元，屬第一類的上
     市公司，居產業上龍頭地位，伊依中興銀行規範為審查後
     送承轉副理林竹雄、副總經理兼審查部經理簡萬三同意後
     ，再承轉副總經理金桐林同意後，轉呈總經理核定，並未
     違反中興銀行對於放款的相關規定。
（6）故伊就公訴人起訴之C部分事實，並無構成刑法第342條第1
     項之背信罪。
4.被告林竹雄辯稱：
（1）公訴人認定伊對貸款案未為實質審查，即送由甲○○核定
     ，涉有背信犯行，惟總行審查部副理僅對其審查權限內即
     擔保授信最高3500萬元、無擔保授信最高400萬元（如有票
     據為副擔保則為2000萬元）、擔保及無擔保授信最高3500
     萬元之授信案件負審查核定准駁之責，逾此副理並無權核
     定准駁，應轉請上級核示；又總行審查部副理僅係就分行
     及總行審查原所徵信及調查之資料為審查。查李坤欽等4
     人申貸案之數額均逾副理權限，伊並無駁回之權，依中興
     銀行總行授信審查階層審查權限準則之規定，將授信案轉
     請上級核示，符合中興銀行規定之行為。
（2）本件貸款案之經辦張友鐘曾於李坤欽、李東曉、羅文宏三
     人之授信申請書上簽註報稅收入與借款金額不相當，收入
     偏低，不足以支付利息等意見，及有張朝翔、張朝喨、張
     建安、張信貞等4人連保，似可補借款人資力不足等情，
     此為起訴書所記載。伊認同該審查意見，並據實呈轉供上
     級為准駁，殊難認被告仍有背信情事。至起訴書記載經辦
     張友鐘有注意到渠等借新還舊及分散貸款集中使用等情，
     惟查張友鐘未記載於授信申請書或其附件，伊確為不知情
     ，公訴人臆測伊審查時確屬知情，而故意違反規定，此部
     分亦涉有背信之犯行，難認適法。
（3）故伊就公訴人起訴之C部分事實，並無構成刑法第342條第1
     項之背信罪。
5.被告徐雲權辯稱：
（1）按中興銀行授信業務規則第14條，同一授信戶之徵授信，
     以不由同一人兼辦之原則，並非強制規定，故自中興銀行
     開行以來，全行營業單位均視業務案件多寡及銀行人力狀
     況，自行調配，亦從未曾接到總行或財政部糾正，足見伊
     處理禾豐集團員工貸案，並無故意違背中興銀行規定。
（2）呂美玲等7戶貸案，貸款撥入其設於台北分行之存款帳戶
     ，任其領取或匯款使用，並無受授信戶之書面委託而撥入
     非授信戶在本行之存款帳戶之情形。而宋曉黛等17戶貸
     案，以卷存資料資金流向表所示，借款撥入其在本分行設
     立之本人存款帳戶後，除其中六戶從存款帳戶直接開取台
     支使用外，其餘則匯款至其他銀行之本人帳戶，從而可徵
     ，該案根本無授信金額過度集中或分散借款集中使用之情
     形。
（3）禾豐集團貸款案，申貸文件由經辦人員收集後分案同仁辦
     理，伊無特別指示如何分案，且徵授信文件均據實記載，
     誠實揭露相關事項，承辦人員均依照規定處理，絕無違背
     任務之違法行為，堪以認定。
（4）本案申貸金額屬總行核准權限之案件，從而擔保品股票不
     須依股票為擔保授信業務暫行措施規定計算本益比，決定
     貸放成數等，自得依估價的六成為貸放率，呈送總行核准
     後辦理，於法自無不合，足證伊辦理本案絕無不法，洵無
     疑義。
（5）故伊就公訴人起訴之C部分事實，並無構成刑法第342條第1
     項之背信罪。
（四）C部分之事實認定及理由：
  1.公訴意旨認被告甲○○、簡萬三、金桐林、林竹雄、莊俊達
    、徐雲權等人參與C部分各案之行為，涉犯刑法第342條第1
    項背信罪嫌，無非係以其等違反中興銀行營業單位授信授權
    準則、中興銀行授信案件審核程序處理要點、中興銀行辦理
    授信戶同一關係人授信應行注意事項、本行辦理以股票為擔
    保授信業務暫行措施、中興銀行總行授信審查階層權限準則
    等內部規章中，規定應注意授信金額過度集中或藉分散借款
    集中使用之情形、同一授信戶之徵信及授信，以不由同一人
    兼辦為原則及應由營業單位主管授信業務之授信人員與申請
    人先行洽談，並作成洽談紀錄，如認為不宜承做者即予婉拒
    辦理及以股票為擔保授信業務時，需以該股票之本益比倍數
    為何以決定貸款成數等事項，及被告莊俊達、徐雲權、簡萬
    三、甲○○、張朝翔（非C部分之被告）分別於偵查中之陳
    述、證人徐小雲、陳燕琴、陳泰源、簡明輝、張友鐘、葉祝
    君、林湘玲、吳文裕、乙○○、周永彬、汪潔漪、賴浩達、
    張朝翔、廖振榮、王玉枝、李坤欽、王清連、李錫祿、郭弄
    之證詞，與寶來證券股份有限公司分戶歷史查詢單、中興銀
    行87年9月14日審二字第87212號公文其上便條、依臺灣證券
    交易所公佈國產汽車86年7月、87年2月之最高、最低股價及
    85年、86年度之每股盈餘所計算之本益比、卷附李坤欽等4
    人貸案、呂美玲等7人之貸案、宋曉黛等17人貸案及廖振榮
    等2人貸案之徵信報告、授信申請書及授信批覆書、簽呈及
    常董會會議記錄等資料為據。
  2.經查：
（1）C1貸案部分：
    中興銀行分別於86年5月3日、同年5月6日、同年4月30日批
    准禾豐集團員工李坤欽、李東曉、羅文宏、林俊雄等4人經
    常性週轉金貸款1500萬元（李坤欽、李東曉、羅文宏）、14
    00萬元（林俊雄）等情，有中興銀行授信批覆書、授信申請
    書各4份附卷可稽（見C1卷第55頁、第71頁、第76頁、第89
    頁、第91頁、第98頁、第107頁、第122頁、第114頁），復
    為被告等人所不爭執，應堪認為真實
（2）C2貸案部分：
    中興銀行於86年6月30日以每人80萬股國產汽車股票作為擔
    保，貸放比率為股票鑑價金額6成，分各批准呂美玲、林明
    秀、李智能、薛敏昌、王月華、許維莉及黃瓊熙等7人經常
    性週轉金貸款3000萬元（其中短期擔保放款為2500萬元，短
    期信用放款為500萬元）等情，有中興銀行授信批覆書、授
    信申請書各7份附卷可稽（見C2卷第1頁、第4頁、第12頁、
    第17頁、第32頁、第30頁、第35頁、第38頁、第56頁、第61
    頁、第75頁、第78頁、第80頁、第95頁、第99頁、第117頁
    、第115頁、第118頁、第132頁），復為被告等人所不爭執
    ，亦堪認為真實。
（3）C3貸案部分：
    中興銀行分別於87年1月3日、同年月5日以每人35萬股國產
    汽車股票作為擔保，貸放比率為股票鑑價金額6成，各批准
    禾豐集團員工宋曉黛、謝美玉、莊玉青、劉松宏、黃秀鳳、
    郭文欽、李東旭、張恩得、黃宏旭、陳淑珠、黃林雪娥、莊
    玉娟、陳慧貞、鄭新淦、張政業、黃正民及李士德等17人經
    常性週轉金貸款1500萬元（其中短期擔保放款為1300萬元，
    短期信用放款為200萬元）等情，有中興銀行授信批覆書13
    份（見第11頁、第17頁、第62頁、第75頁、第82頁、第112
    頁、C4卷第9頁、第37頁、第44頁、第56頁、第66頁、C5卷
    第123頁、第162頁）、授信申請書27份附卷可稽（見C3卷第
    1頁、第4頁、第7頁、第13頁、第19-20頁、第22頁、第32-3
    5頁、第37頁、第39-41頁、第44-45頁、第51頁、第58頁、
    第64-65頁、第67頁、第77-79頁、第85頁、第94頁、第102
    頁、第108頁、C4卷第2頁、第14頁、第27頁、第33頁、第
    39-40頁、第50-51頁、第58頁、第61-62頁），復為被告等
    人所不爭執，均堪認為真實。
  3.惟本院就禾豐集團員工向中興銀行申請之C1、C2、C3貸案
    之審查程序依形式上是否違反授信法規，及實質上是否該當
    違背任務之構成要件，分述如後：
（1）C1貸案部分：
  貸案之形式審查：
    起訴書雖認中興銀行於86年5月3日、同年5月6日、同年4月
    30日批准禾豐集團員工李坤欽、李東曉、羅文宏、林俊雄等
    4人經常性週轉金貸款1500萬元（李坤欽、李東曉、羅文宏
    ）、1400萬元（林俊雄），有違中興銀行營業單位授信授權
    準則、中興銀行授信案件審核程序處理要點、中興銀行辦理
    授信戶同一關係人授信應行注意事項之規定，然起訴書僅敘
    及規章名稱，疏未表明所違反之具體條文內容，以致本院無
    從審查公訴人所謂違反「中興銀行營業單位授信授權準則」
    ，究竟係何指？惟由起訴書第41頁關於上開規章名稱後緊接
    記載「應注意授信金額過度集中或藉分散借款集中使用之情
    形、同一授信戶之徵信及授信，以不由同一人兼辦為原則及
    應由營業單位主管授信業務之授信人員與申請人先行洽談，
    並作成洽談紀錄，如認為不宜承做者即予婉拒等事項。」等
    情，應可得知公訴人係指本件貸案涉及違反中興銀行授信業
    務規則第14條第2項後段：「對於同一授信戶之徵信及授信
    ，以不由同一人兼辦為原則。」、中興銀行授信案件審核程
    序處理要點第3條前段：「本行於受理授信申請案件前，應
    由營業單位主管授信業務之授信人員與申請人先行洽談，並
    作成洽談紀錄，如認為不宜承做者即予婉拒等事項。」及中
    興銀行辦理授信戶同一關係人授信應行注意事項第4點第1款
    ：「辦理同一關係人之授信，除應依照有關法令及本行有關
    規定加強徵信審核外，尤須特別注意：(一)對同一人或同一關
    係人之授信限額有否逾越銀行法之規定、授信金額過度集中
    或藉分散借款集中使用之情形。」等3項規定，被告等人參
    與C1貸案授信程序，即屬違背其任務云云，然查：
  A.中興銀行台北分行於86年間多數貸案之徵信、授信程序均係
    由中興銀行台北分行之同一位經辦人員辦理等情，業經證人
    葉祝君於本院審理時證稱，呂美玲貸案的徵信、授信程序都
    是由伊一個人承辦等語（見本院卷十第89頁），復於調查局
    人員詢問時證稱，公司戶或個人戶之銀行貸款徵、授信之業
    務本來應該由不同承辦人承辦，且相互稽核，但是這樣在業
    務上推展較為困難，所以當時伊等都是由同一人同時辦理徵
    、授信之業務，並且以兩人為一組，以授信人員為實際承辦
    人員，在有必要時，相互使用對方之印章，伊等會先由客戶
    填寫授信申請書，再製作個人戶或公司戶之徵信報告，在授
    信申請書之審核及准駁情形欄下填寫意見，再交給副理簡明
    輝及經理徐雲權審核，徵信、授信的實際承辦人要看授信申
    請書上是由何人在經辦欄蓋章等語（見C5卷第194頁反面）
    ，復證稱，羅文宏的徵信、授信是由陳燕琴承辦的，黃瓊熙
    貸款案的徵信、授信程序是由陳燕琴經辦林明秀貸款案的徵
    信、授信程序則是由吳文裕負責，呂美玲之3000萬短期信用
    及短期擔保貸款的徵信、授信程序，是由伊所承辦的等語（
    見C5卷第195頁，又按為確保被告對證人之詰問權，證人於
    審判中，應依法定程序，到場具結陳述，並接受被告之詰問
    ，其陳述始得作為認定被告犯罪事實之判斷依據，自不得不
    當剝奪其他共同被告對該實具證人適格之共同被告詰問之權
    利，據司法院釋字第582號解釋甚詳。經查，被告甲○○、
    徐雲權雖否認證人葉祝君於調查局接受詢問所製筆錄之證據
    能力（見本院卷五第88頁、第225頁），惟證人葉祝君業經
    檢察官聲請傳訊為證人，到庭進行詰問，見本院卷十第88至
    91頁，是已保障被告甲○○、徐雲權對於證人葉祝君之詰問
    權利，則按刑事訴訟法第159條之2規定，被告以外之人於檢
    察事務官、司法警察官或司法警察調查中所為之陳述，與審
    判中不符時，其先前之陳述具有較可信之特別情況，且為證
    明犯罪事實存否所必要者，得為證據，證人葉祝君於本院審
    理中具結證述之內容，雖未提及呂美玲貸案以外之徵信、授
    信程序由何人辦理，與其於調查局人員詢問時所言，並非全
    然相符，然中興銀行辦理本件諸貸款案件之徵信、授信程序
    依慣例均由同一行員辦理等情，業經多位證人證述明確如下
    所述，被告甲○○、徐雲權亦未曾對此部分之證詞爭執其真
    實性，故本院認為證人葉祝君之上開在調查局人員詢問時所
    為證述較為可信，且為證明犯罪事實存否所必要者，刑事訴
    訟法第159條之2之規定，得為證據。至於其他被告既均對證
    人葉祝君之上開於調查局人員詢問時所為證述之證據能力不
    爭執，依刑事訴訟法第159條之5第2項、第1項之規定，具有
    證據能力，附此敘明）；又證人徐小雲亦於接受調查局人員
    詢問時證稱，銀行徵、授信業務本來應該分由不同人來處理
    ，經辦人對於徵信工作要負責鑑價及製作徵信報告，授信部
    分則負責授信案件的審核、撥貸及貸款帳戶的管理，但在台
    北分行因受理申貸款案件數量較多，所以徵授信皆由同一個
    經辦人來負責，徵、授信報告也皆由同一個人撰寫，再相互
    蓋章，此作法係由何人指示辦理伊不清楚，當伊進入台北分
    行工作時，徵、授信業務就是如此辦理，其中劉松宏、郭文
    欽、黃秀鳳及宋曉黛申貸案伊只負責處理授信部分，徵信部
    分是由其他同仁處理，李東曉是由許原榮負責徵信業務，並
    蓋伊的章，授信部分則是由伊處理，李智能、李坤欽申貸案
    徵、授信部分都是伊辦理，只有徵信部分伊是請許原榮幫忙
    蓋章等語（見C6卷第14-15頁，此部分證詞具有證據能力，
    理由同證人葉祝君於調查局所為證詞之說明）；證人陳泰源
    則於本院審理時證稱，王月華的貸款案文件中有伊的蓋章，
    但當時伊並非承辦人員，因為當初徵授信都是同一個人，伊
    之同事會互相交換蓋章，以符合規定等語（見本院卷十第42
    頁），復於接受調查局人員詢問時證稱，中興銀行台北分行
    徵信及授信業務並未依規定由不同人辦理，原則上都是由同
    一個人辦理的，但是為了符合規定，主管會要伊找同事代為
    蓋章，伊有負責林俊雄1400萬的部分等語（見C6卷第36頁，
    又此部分證詞具有證據能力，理由同證人葉祝君於調查局所
    為證詞之說明）；另證人吳文裕則於調查局人員詢問時證稱
    ，林明秀貸款申請案之徵信、授信都是伊經辦的，因為伊與
    葉祝君同一組，所以徵信報告雖然是伊作的，但還是蓋用他
    的章，是為了徵、授信避免是同一個人，這在中興銀行已經
    行之有年，換言之，葉祝君只是蓋章，並沒有看過此份徵信
    報告，真正的製作人是伊等語（見C6卷第44-45頁，又此部
    分證詞具有證據能力，理由同證人葉祝君於調查局所為證詞
    之說明）；而證人汪潔漪亦於調查局人員詢問時證稱，銀行
    貸款業務之徵信及授信業務依相關規定應由不同人辦理但中
    興銀行台北分行同一案件之徵信及授信都是由同一個人辦理
    的，為了符合規定，經理徐雲權要授信部門的經辦分2人1組
    ，以授信經辦人為承辦人，另一人則代為在徵信報告中蓋章
    等語（見C6卷第60頁，又此部分證詞具有證據能力，理由同
    證人葉祝君於調查局所為證詞之說明），顯見於中興銀行台
    北分行之授信程序中，由承辦授信之人員兼辦授信業務，於
    本件貸案申請當時仍屬慣例，於部分貸款案件中確有出現辦
    理徵信、授信程序為同一人之現象，應堪確認，公訴人認為
    此種作法有違中興銀行授信業務規則第14條第2項後段之規
    定等語，自可採信。
  B.惟按上開業務規則固有對於同一授信戶之徵信及授信，以不
    由同一人兼辦為原則之規定，又中興銀行徵信作業實施準則
    第3條第1款亦規定，各營業單位以配置專人辦理授信為原則
    ，在徵信人員未能專任以前，同一放款申請案件之授信人員
    與徵信人員不宜為同一人（見中興銀行授信、徵信規章彙編
    第221頁），然上開規則、準則均係以訓示規定之方式為之
    ，並未規範違反之法律效果，探其原因，主要係在實務運作
    上，銀行營業單位時常會有業務量過多而經辦人員不足之困
    擾，以致無法完全按照規章行事，且無論承辦徵信或授信之
    經辦人員，其文稿之提出均必須經過營業單位經理之核章，
    是授信案件之結論，仍須歸由一人決定，因此由上開證人之
    證詞可知，當時中興銀行營業單位均便宜行事，大部分均係
    由承辦授信人員兼辦徵信業務。惟查，徵信程序與授信程序
    之所以要求原則上須分由不同人辦理，其目的乃因專責徵信
    之人於調查申請授信之對象之信用及分析其財務結構時，能
    較為客觀中立，由第三者之角度公正呈現申請授信對象之信
    用與財務狀態，使申請者之優缺點均能顯現，以供授信決策
    人員審酌之。因此若此徵信作業之成果確能達到客觀中立分
    析優缺點之目標，未隱藏或忽略可能之缺失或應注意之點，
    則縱使違反前揭中興銀行授信業務規則第14條第2項後段規
    定，而由辦理授信人員兼辦徵信業務，在刑法評價上，亦難
    謂屬於製造不被容許風險的行為。詳言之，銀行授信業務原
    本即必然伴隨風險之原理，業經本院詳述如上（見A部分（
    二）適用法律之說明），而徵信作業所設定之目標，並非將
    上開風險全然消除，而係於授信決定過程中，儘量將正確的
    資訊呈現予授信決策者參考，減低其不確定性，使之得以充
    分地考慮各項因素後，作出較佳的判斷。而基層之授信經辦
    人員之重要業務之一，亦係由是否適於授信的角度，蒐集授
    信對象各個面向（如授信5P）的資訊，作為授信決策者於審
    核時之判斷基礎。因此，徵信業務之性質並不必然與授信經
    辦人員之工作相衝突，上開中興銀行授信業務規則第14條第
    2項後段之規定，無非是希望經由徵信、授信由不同一人承
    辦之程序，能自不同角度觀察申請授信對象，以收集思廣益
    之效，並且由該非承辦該授信案件之人立場，跳脫績效束縛
    或主觀意願，較能以客觀之角度蒐集、分析客戶之財務結構
    與信用狀態。惟在事後客觀地以相當理論加以判斷（參見許
    玉秀教授著，檢驗客觀歸責的理論基礎--客觀歸責理論是什
    麼，客觀與主觀之間，86年9月初版，第253-254頁），在由
    授信人員兼辦徵信業務之情形下，亦能充分呈現申請授信對
    象之各項資訊，並能妥適分析其優、缺點，其所製作之徵信
    報告內容確能提供授信決策者於審酌時，不亞於由專責徵信
    之人辦理情況下所能呈現之徵信品質，則縱使該徵信報告係
    由承辦授信之人所製作，亦僅能認屬程序瑕疵，尚難謂此違
    反中興銀行授信業務規則第14條第2項後段之行為，造成了
    刑法評價上的不被容許風險，具有阻卻構成要件之效力，而
    該違反規定之兼辦徵、授信行為，即非屬刑法第342條第1項
    背信罪之構成要件行為。
  C.經查，本件C1貸案中，申請人李東曉之授信程序係由徐小雲
    辦理，且係依規定由不同一人辦理徵信程序等情，業經證人
    徐小雲證述如上（見C6卷第15頁），並有李東曉之授信申請
    書附卷可參（見C1卷第41頁、第76頁），自無違反中興銀行
    之內部規章可言。另申請人李坤欽、羅文宏之徵信、授信作
    業分別均係由徐小雲、陳燕琴承辦等情，業經證人徐小雲、
    葉祝君證述如上（見C5卷第195頁、C6卷第15頁），然觀之
    徐小雲、陳燕琴所製作之李坤欽、羅文宏徵信報告內容，已
    充分查證申請人所有之各項不動產、銀行存款、有價證券等
    財產資料，並詳列其前一年度之收支情形（見C1卷第43-44
    頁、第96-97頁），實已以正常徵信管道之方式，取得並揭
    露貸款申請人李坤欽、羅文宏之財務、信用狀態；又申請人
    林俊雄之徵信、授信作業均係由陳泰源承辦等情，業經證人
    陳泰源證述如上（見C6卷第36頁），觀之陳泰源所製作之林
    俊雄徵信報告內容，就申請人所有之各項不動產、銀行存款
    、有價證券等財產資料均以充分查證，並詳列其前一年度之
    收支情形（見C1卷第124-125頁），實已以正常徵信管道之
    方式，取得並揭露貸款申請人林俊雄之財務、信用狀態。是
    此徵信程序雖係由授信經辦人員徐小雲、陳燕琴、陳泰源所
    兼辦，然其徵信報告亦已充分呈現申請授信對象之各項資訊
    提供授信決策者審酌，且當時縱由中興銀行台北分行之其他
    職員辦理徵信業務，亦難證明可得出超越徐小雲、陳燕琴、
    陳泰源所製作徵信報告品質之徵信結果，故由徐小雲、陳燕
    琴、陳泰源3人逕行分別兼辦李坤欽、羅文宏、林俊雄之徵
    信、授信程序，違反中興銀行授信業務規則第14條第2項後
    段，然此僅能認為屬因便宜行事所形成之程序上瑕疵，尚難
    謂其等之徵信作業造成了刑法評價上的不被容許風險，因而
    將其評價為該當於刑法背信罪之違背任務之行為。而未阻止
    由同一人兼辦徵信、授信業務慣例之被告甲○○、簡萬三、
    金桐林、林竹雄、莊俊達、徐雲權等人，亦不能因本案徵信
    程序違反上開程序規定，而遽認構成背信行為。
  D.其次，公訴人雖認為被告徐雲權違反中興銀行授信案件審核
    程序處理要點第3條前段之規定，於認為不宜承做之案件時
    ，未予婉拒，仍接受李坤欽、李東曉、羅文宏、林俊雄之申
    請，屬違背其任務之行為云云，然查，授信業務過程中，風
    險是必然存在的，因此在法律、主管機關所為之令函、銀行
    決策階層為內部控制所頒佈之各種授信業務相關規章的風險
    控管下，從事授信貸款業務之相關銀行人員，得以其專業敏
    感度、判斷力及承受誤判之主客觀能力，決定應否授信、授
    信金額及條件，並由商業判斷餘地之空間內，於具體授信案
    件上，從授信戶的財務條件良窳、資金運用計畫是否妥適、
    擔保品價值鑑定、保證人信用是否可靠，到整體景氣預測、
    個別行業的特性，甚至公部門因政策因素而為行政指導可能
    造成影響之評估等各種因素，判斷由徵信資訊所評價出之事
    實是否得予授信，而法院僅能就授信程序及其所為判斷是否
    符合法規、令函及公司內控機制之規定予以審查，至於其決
    定是否適當、是否獲利，則非司法審查所能及等情，亦經本
    院詳述如上（見A部分（二）適用法律之說明），而上開中
    興銀行授信案件審核程序處理要點第3條前段所謂「不宜承
    做者」究竟何指？即涉及不確定法律概念的適用問題，依本
    院前揭說明，自應由參與授信決定者經由一系列徵信、談判
    、內部評估等過程顯現出的具體事實，再藉價值判斷對事實
    做出評價，而其最後的評價可能但不必然導出唯一且明確的
    結果，然因數種可能決定中的任何一種，因其被不確定法律
    概念所涵蓋，均可被認為合法，而法院除就其授信判斷逸脫
    規範部分，有權審查是否具有不法情事外，對於規範所容許
    的架構內出現的任何可能性，並無審查其是否適當之空間。
    因此在具體個案中，特定貸款案宜或不宜承做，自應視其決
    定是否超出規範界線而定，而非僅以該貸款金額事後有無成
    功收回之事實，遽予論斷是否宜於承做之結論。本件C1貸案
    所涉及之禾豐集團員工李坤欽、李東曉、羅文宏、林俊雄等
    4人貸款案究竟是否適宜承做，實已涉及各該具體個案之實
    質審查，故有無違反中興銀行授信案件審核程序處理要點第
    3條前段之，並非由形式觀之即可判斷。經查，關於李坤欽
    、李東曉、羅文宏、林俊雄4人申請貸款案件，由其申請當
    時所呈現之所有資訊觀之，各申貸人之財務、信用條件、債
    權保障、資金用途、還款來源、授信透視等面向，均難認其
    貸款風險確已達到不得授信之程度，而無任何可貸放之空間
    （詳見下述實質審查部分），因此上開貸款申請案是否適宜
    承做，容有參與授信決策之人衡量之餘地，公訴人以C1貸案
    所涉及之案件均不宜承做，營業單位主管授信業務之人即被
    告徐雲權未予婉拒，竟仍將李坤欽、李東曉、羅文宏、林俊
    雄4人貸款申請案呈送總行審查，有違中興銀行授信案件審
    核程序處理要點第3條前段之規定云云，自非可採。
  E.又按銀行授信對象過於集中，對同一關係人授信金額過於龐
    大，將形成如同「雞蛋放在同一個籃子上」般之過巨風險，
    常有可能造成授信損失，因此銀行法第33條之3第1項即規定
    ：「主管機關對於銀行就同一人、同一關係人或同一關係企
    業之授信或其他交易得予限制，其限額，由主管機關定之。
    」，並就同一人、同一關係人、同一關係企業之定義，分別
    於同法第33條之3第2項及第25條第4項規定之，又原銀行主
    管機關財政部亦依據上開規定，頒布「銀行對同一人或同一
    關係人之授信限額規定」，其中就銀行對同一自然人、同一
    法人、同一關係人之授信總餘額，分別規定不得超過各該銀
    行上一會計年度決算後淨值3％、15％、40％，其中無擔保
    授信總餘額各不得超過各該銀行上一會計年度決算後淨值1
    ％、5％、10％。另中興銀行內部規章之中興銀行辦理授信
    戶同一關係人授信應行注意事項，亦於第2條規定：「所謂
    「同一關係人」係指營業單位由一般徵信、授信相關資料，
    得知相關自然人及關聯企業間具有下列關係之一者：(一)配偶
    ；(二)2親等以內之血親；(三)本人為負責人之企業；(四)配偶為
    負責人之企業；(五)企業與他企業股東或出資人全部相同，或
    部分相同而其出資額合計占各企業資本達百分之50以上者；
    (六)企業與他企業之董事、監察人或代表企業之股東有半數以
    上相同、或具有配偶關係者；(七)企業與其投資持股比例佔百
    分之50以上之企業、個別或共同投資另一企業資本額達百分
    之50以上者；(八)除上述各款外，有事實認定其相互間有同一
    經濟利害關係（附註），應歸併為「同一關係人」者。」，
    並於附註中明訂「所謂有事實認定授信戶相互間有同一經濟
    利害關係者，係營業單位由一般徵信相關資料之主觀認定，
    例如授信戶與他授信戶有同一擔保品，同一擔保物提供人或
    同一保證人之情形等。」由上開規定可知，銀行法、財政部
    及中興銀行，均就對於少數授信對象之放款過於集中現象之
    防止，做出具體規範。惟如同本院前開說明，授信業務本身
    即不可避免地附隨風險，而法律、主管機關令函與銀行本身
    之內部規章所形成之授信規範，只能將風險控制在一定程度
    以下，但無法完全消除風險，否則銀行授信業務僅有停擺一
    途。授信集中固屬於風險的因素之一，然而並非任何授信集
    中均為規範所不許。以一般常人觀感而言，若一銀行核准授
    信15億2020萬元予特定屬於同一關係人之企業、個人，形式
    上觀之，其授信已屬集中，日後遭受授信失敗無法回收之風
    險亦不小，又若銀行核准授信30億4040萬元予特定屬於同一
    關係人之企業、個人，其授信集中之程度更巨，授信風險益
    屬無法估計，然以86年為例，中興銀行上一會計年度（85年
    ）決算後淨值為152億0200萬元，則以上開財政部所頒佈之
    規定而言，中興銀行於86年度得合法將資金貸予特定屬於同
    一關係人之企業、個人上限，高達60億8080萬元（見本院函
    覆卷第319頁），在此額度以下之貸款金額，均合於授信規
    範之限制。由此可知，授信集中雖將帶來風險，然而只要該
    風險係於法律、主管機關或銀行本身得以承受之程度以下，
    並非全然無存在之空間。中興銀行辦理授信戶同一關係人授
    信應行注意事項第4點第1款固有「辦理同一關係人之授信，
    除應依照有關法令及本行有關規定加強徵信審核外，尤須特
    別注意：(一)對同一人或同一關係人之授信限額有否逾越銀行
    法之規定、授信金額過度集中或藉分散借款集中使用之情形
    。」之規定，然除「逾越銀行法之規定」以外，其餘所謂「
    授信金額過度集中」及「藉分散借款集中使用」之情形，解
    釋上應僅屬提醒之性質，並非另一禁止規定之類型。蓋何謂
    「過度集中」之定義？其認定勢必回歸上揭銀行法、財政部
    令函之授信限額規定；又是否「分散借款集中使用」之方式
    一律禁止？數人分別借款集中投資於特定事業，或交由某特
    定人集中操作（例如數位家庭成員利用現金卡為小額消費借
    貸後，集中交由家長用於家務支出），難道均為法所不許？
    其答案必然是否定的，在一定限額之下，縱使授信款項集中
    使用，仍非屬逸脫於規範之外，而其限制之具體標準，亦僅
    能以上揭銀行法、財政部令函之授信限額規定為據。因此，
    中興銀行辦理授信戶同一關係人授信應行注意事項第4點第1
    款所規定之3種應注意之授信態樣，究其實質，均仍屬提醒
    承辦授信人員必須確實釐清同一關係人之範圍，避免同一關
    係人之貸款總額超出銀行法第33條之3第1項所規定之上限，
    至於申貸戶縱有授信金額過度集中或藉分散借款集中使用之
    情形，只要其所貸金額尚未超過前揭銀行法、主管機關或銀
    行內部所為之限制，即難謂有何違法之情事。
  F.經查，本件C1貸案之4位申請人李坤欽、李東曉、羅文宏、
    林俊雄分別為磊鉅實業股份有限公司、昌磊股份有限公司、
    禾翔通信股份有限公司、禾和開發事業股份有限公司之職員
    ，均為禾豐集團所屬員工等情，有其等4人之徵信報告附卷
    可參（見C1卷第95頁、第33頁、第96頁、第68頁），證人廖
    振榮亦於本院審理時證稱，在86年間，伊老闆張朝翔叫伊去
    他的辦公室說，公司集團方面要多角化的經營、投資，指示
    伊跟多家銀行交涉、接洽增加貸款的事，伊接到指示，第一
    個就到中興銀行台北分行去找被告徐雲權，被告徐雲權當時
    建議可以利用集團員工個人的名義申貸，伊回去跟張朝翔報
    告接洽的過程，他思考幾天之後，又叫伊去辦公室，說因為
    集團需要資金，他提供4個人給伊去銀行接洽看看，伊就到
    中興銀行台北分行去請徐雲權辦理這4個人的貸款，這4人都
    是禾豐集團內的員工，在填寫徵信調查表都有寫，被告徐雲
    權亦知道，又這4人貸款下來的款項是留在集團裡面使用，
    是用在成立專業性的投資公司，叫做安盈投資股份有限公司
    等語（見本院卷十第65頁），另被告徐雲權亦於92年10月2
    日接受調查局人員詢問時自承，上開4名貸款戶都是禾豐集
    團之員工，因為當時該集團一直都台北分行的客戶，而且中
    興銀行台北分行跟國產汽車公司相距不遠，此外被告王志雄
    、甲○○兩人都跟國產汽車的負責人張朝翔、張朝喨兩人都
    很熟，往來也很密切，在他們的指示之下，伊才會儘量配合
    國產汽車的資金要求，去做放款的動作，當時都是由國產汽
    車的廖姓財務副總到台北分行來找伊談貸款的事，授信條件
    也就是伊跟廖姓財務副總談妥的，貸款保證人均為張朝翔、
    張朝喨、張建安、張信貞等語（見C7卷第129-131頁，惟證
    人嗣於92年10月28日調查筆錄中否認同年月2日陳述該貸款
    係用於購買中興銀行股票等情為真，見同卷第122頁反面，
    故不予列入自白部分，併予敘明），此外，依卷附授信批覆
    書之記載，申請人李坤欽、李東曉、羅文宏除申貸金額均為
    1500萬元，而林俊雄之申貸金額為1400萬元，略有差異外，
    其餘貸款條件，如均為信用貸款，有效期間均為1年，授信
    期間則為6個月，適用利率則均為9.5％，均屬一致，且分別
    由張朝翔（李坤欽、林俊雄）、張朝喨（李東曉）、張建安
    （李坤欽、李東曉、羅文宏）、張信貞（羅文宏、林俊雄）
    等禾豐集團高層擔任保證人（見C1卷第55頁、第89頁、第
    110頁、第122頁），另依其等徵信報告所載所得資料，85
    年申報之收入分別約為75萬元、171萬元、82萬元、111萬元
    （見C1卷第95頁、第33頁、第96頁、第68頁）所得並非甚高
    ，若僅以此收入繳納貸款利息當甚為吃力，顯然由此徵信資
    料觀之，應該當於中興銀行辦理授信戶同一關係人授信應行
    注意事項第2條第8款之「有事實認定其相互間有同一經濟利
    害關係」之情事，屬該注意事項所定義之同一關係人。又依
    證人廖振榮之上揭證述，本件C1貸案4筆貸款資金之用途，
    均係留在禾豐集團內部，用以成立安盈投資股份有限公司，
    因此，亦應屬分散借款集中使用之型態。然查，由本院依職
    權函詢馬來西亞商富析資產管理股份有限公司台灣分公司、
    日華資產管理股份有限公司所得之中興銀行87年2月16日製
    作之禾豐集團同一關係人授信往來查詢報表（見本院函覆卷
    第344頁，又按，就中興銀行之貸放金額是否超出銀行法33
    條之3第1項所定限額部分，公訴人並未提出證據以供本院調
    查，惟因此為對被告之利益有重大關係事項，本院爰依刑事
    訴訟法第163條第2項依職權調查之。然而囿於資料保存期限
    已過，及中興銀行之此部份債權業經接管之中央存款保險公
    司變賣予資產管理公司，資料佚失情形嚴重，因此函覆資料
    僅存上開87年2月16日及同年9月28日之同一關係人授信往來
    查詢報表，茲以最接近本件C1貸案發生日期之87年2月16日
    同一關係人授信往來查詢報表暫作為是否中興銀行貸款違反
    銀行法第33條之3第1項之標準，附此敘明）可知，當年度中
    興銀行之銀行法授信限額為66億1531萬元，銀行法無擔保授
    信限額為16億5382萬7000元，而至87年2月16日截止，中興
    銀行對禾豐集團同一關係人核准之授信總餘額為28億0120
    萬元，其中現放餘額就擔保放款部份為6億9600萬元，無擔
    保現放餘額為13億7100萬元，相較之下，當時中興銀行貸放
    予禾豐集團之金額距銀行法第33條之3第1項所設定之貸款上
    限，尚有38億1411萬元之差額，其中就尚未放款之無擔保授
    信部分，亦有2億8282萬7000元之差距。縱算將C1貸案之申
    請人李坤欽、李東曉、羅文宏、林俊雄納入禾豐集團同一關
    係人之範圍，其等4人於此次申貸之共計5900萬元款項納入
    中興銀行對禾豐集團同一關係人授信總餘額或無擔保授信餘
    額，仍未超過銀行法第33條之3第1項所規定之限制。又公訴
    人既未曾提出87年2月16日之前本件C1貸案申請期間之中興
    銀行同一關係人授信往來查詢報表，以證明中興銀行在該時
    期貸放予禾豐集團同一關係人之額度確已超出法定上限而有
    違法之事實，則依罪疑唯輕之刑事訴訟原則，自應作有利於
    被告之事實認定，不能逕認本件C1貸案之核定違反銀行法第
    33條之3第1項之貸款額度限制規定，因此公訴人雖認本件貸
    案違反中興銀行辦理授信戶同一關係人授信應行注意事項中
    規定，未應注意授信金額過度集中或藉分散借款集中使用之
    情形云云，然因本件貸案集中之程度尚未逾越銀行法、主管
    機關令函及中興銀行內部規章所為之具體標準，即難認此情
    形該當於中興銀行辦理授信戶同一關係人授信應行注意事項
    第4點第1款所規範之構成要件要素，而謂本件貸案之核定有
    何違法之事實。
  G.又起訴書雖謂被告等明知李坤欽、李東曉、羅文宏、林俊雄
    等4人已分別於85年間向中興銀行信用貸款1200萬元、800萬
    元、800萬元及1500萬元尚未清償，顯有借新債償還舊債之
    情形，仍不予以實質審查而核定本件貸款，亦有違背其任務
    之情事云云，然查，李坤欽、李東曉、羅文宏、林俊雄於本
    件C1貸案中所借得之資金，均係供投資理財所用，此有上開
    4人之授信批覆書各1份在卷可參（見C1卷第55-56頁、第89-
    90頁、第110-111頁、第122-123頁），證人廖振榮亦於本院
    證稱，該4人貸款的款項是留在禾豐集團裡面使用，用在成
    立安盈投資股份有限公司等語如上述，而起訴書亦對逾期等
    款項均交由張朝翔集中使用之事實不爭執，並記載「4人合
    計信用貸款金額5900萬元作為禾豐集團調度使用。」、「87
    年11月間，禾豐集團張朝翔、張朝喨等人因挪用禾豐集團資
    產炒作國產汽車公司股票失利，致生資金缺口後，前開李坤
    欽等4人之貸款案旋即發生延滯繳息之情」等語（見起訴書
    第41-42頁），顯然公訴人主張本件C1貸案所貸得之款項係
    用於償還李坤欽、李東曉、羅文宏、林俊雄等4人於85年間
    向中興銀行信用貸款云云，並無所據。更況且法律、主管機
    關之令函抑或中興銀行內部規章，均無明文禁止借新債償還
    舊債之規定，則何以認定借新債償還舊債之行為即屬目的不
    正當或不合法，何以被告等人知悉授信對象欲將所貸得之款
    項用來償還舊債務，即屬違背任務之行為，公訴人並未加以
    說明及舉證，本院尚無從由公訴人此部分之主張，認定被告
    等人有何違背其等任務之行為，併予敘明。
  貸案之實質審查：
    綜上所述，中興銀行就李坤欽、李東曉、羅文宏、林俊雄之
    C1貸案之授信、撥貸程序，並無其他違反起訴書所列中興銀
    行所頒佈之各種授信業務相關規章情事。另公訴人亦未舉證
    被告甲○○、簡萬三、金桐林、林竹雄、莊俊達、徐雲權等
    於授信、撥款程序中，有何違反其他銀行授信法律、主管機
    關令函規定之情事，因此C1貸案之核貸、准許決定，是否有
    違背中興銀行委託予被告等人之任務而該當於刑法背信罪，
    當視該貸款案在實質上是否屬於無可貸性，而被告等人仍基
    於背信故意以及為自己或第三人之利益或損害本人利益之不
    法意圖，違背其任務，濫用其授信、核貸之權利而損害中興
    銀行之財產或其他利益而定。關於可貸性之存否，隨著銀行
    授信環境的急遽變化，例如一般借款戶規模日益龐大及資金
    用途日趨多元化，而銀行授信類型的中長期放款亦逐漸增加
    ，傳統的授信評估方法在大環境的變遷下，自1970年代起，
    歐美銀行業逐步改採用有系統的信用分析方式，即以借款戶
    （people）、資金用途（Purpose）、還款來源（Payment
    ）、債權保障（Protection）、授信透視（Perspective，
    或稱授信展望）等5大因素的評估，以衡量授信戶信用的標
    準，業經本院詳述如上（見A部分之A1貸案之實質審查部
    分），本院亦以此方式評估C1貸案可貸性存否之依據。經查
    ，依申貸人李坤欽、李東曉、羅文宏、林俊雄之徵信報告及
    於申貸前一年度（即85年度）綜合所得稅申報書之記載可知
    ，李坤欽之85年度薪資61萬3210元，租賃所得14萬4000元，
    投資財產總額2960萬元（昌磊電子股票），負債1330萬元，
    資產淨值為1760萬元（見C1卷第43-44頁、第52頁），李東
    曉之85年度薪資171萬元，並有國產汽車股票32萬6000股，
    每股時價60元，合計1956萬元、投資禾翔公司800萬元，合
    計2756萬元，另銀行貸款債務2374萬元，資產淨值為382萬
    元（見C1卷第79-80頁、第87頁），羅文宏之85年度薪資82
    萬元，並有國產汽車股票30萬股，每股時價60元，合計1800
    萬元、投資禾翔公司800萬元，合計2600萬元，另有銀行貸
    款債務2398萬元，資產淨值為202萬元（見C1卷第96-97頁、
    第106頁），林俊雄之85年度薪資111萬元，並有國產汽車股
    票26萬股，每股時價60元，合計1560萬元、投資昌磊電子公
    司1500萬元，市值3700萬元，另有銀行貸款債務4550萬元，
    資產淨值為722萬元（見C1卷第124-125頁、第126頁），其
    等4人之財產狀況與所借貸之1500萬元相較，除李坤欽外，
    其餘均顯然有落差，然而此4人經查詢聯合徵信中心，均無
    逾期授信或退票之記錄，信用狀況良好，而其等之保證人張
    朝翔、張建安、張朝喨、張信貞之資產淨值分別為7億2760
    萬元、2億3550萬元、3517萬元、6億0024萬，亦無信用異常
    紀錄，此有本件李坤欽、李東曉、羅文宏、林俊雄之授信批
    覆書各1份在卷可參（見C1卷第55-56頁、第89-90頁、第110
    -111頁、第122-123頁），以保證人之資力衡之，債權保障
    條件尚屬充足，以此借款戶及保證人之整體條件，並非絕對
    無可貸性。另李坤欽、李東曉、羅文宏、林俊雄4人貸款目
    的均為投資理財所需，並擬以個人投資收入及處分投資標的
    作為還款來源，核與證人廖振榮證稱，以李坤欽等4人向中
    興銀行台北分行貸款的資金，是用在成立專業性的投資公司
    ，叫做安盈投資股份有限公司等語（見本院卷十第65頁）相
    符，其借款資金用途並非不正當，亦無缺乏還款來源之情事
    。另C1貸案4人所貸得之資金既係交由專業投資公司運用，
    而該投資公司實際運作者張朝翔資力甚豐，於本貸案申請當
    時，尚未涉弊案，且亦無陷於嚴重虧損之跡象，其之社會評
    價與授信人員所能取得之新聞資訊，應俱認其投資經驗豐富
    且善於股市操作，就資金貸放後之展望而言，雖附一定之風
    險，然難謂前景黯淡或極可能流於呆滯，以近代銀行業界關
    於授信業務所著重之5大面向評估之，容難認有何絕對不得
    貸予之事由。公訴人雖以李坤欽、李東曉、羅文宏等3人之
    授信申請書上有簽註「報稅收入僅75萬元與借款金額不相當
    」、「報稅收入171萬元、貸款金額3852萬元（不合本件）
    ，兩者不相當」及「收入偏低不足以支付利息」等意見云云
    ，然承辦人復分別緊接於上開風險揭示後，記載「保證人張
    朝翔、張建安應可降低授信風險」、「保證人資力佳，具保
    證資格」等語（見C1卷第72頁、第92頁、第111頁），顯然
    承辦此3人身貸案之經辦人員，亦不認為貸案之風險有過大
    ，以致毫無可貸性之情形。公訴人僅擷取上開授信申請書中
    對於貸案負面風險之記載，對於正面評估部分均略而不談，
    並以之作為該等貸案均不合法之依據，其認事用法，均非妥
    當，因此公訴人認被告甲○○、簡萬三、金桐林、林竹雄、
    莊俊達、徐雲權等人在本件貸款案之授信過程中之所為，有
    共同違背中興銀行所委託任務之行為云云，並非可採。
（2）C2貸案部分：
  貸案之形式審查：
    起訴書雖認中興銀行於86年7月間批准禾豐集團員工呂美玲
    、林明秀、李智能、薛敏昌、王月華、許維莉及黃瓊熙等7
    人以每人80萬股國產汽車股票作為擔保，貸放比率為股票鑑
    價金額6成，貸放2500萬元短期擔保貸款及500萬元之短期信
    用貸款合計2億1000萬元，有違中興銀行營業單位授信授權
    準則、中興銀行授信案件審核程序處理要點、中興銀行辦理
    授信戶同一關係人授信應行注意事項、本行辦理以股票為擔
    保授信業務暫行措施之規定，然起訴書僅敘及規章名稱，疏
    未表明所違反之具體條文內容，以致本院無從審查公訴人所
    謂違反「中興銀行營業單位授信授權準則」，究竟係何指？
    惟由起訴書第41頁關於上開規章名稱後緊接記載「應注意授
    信金額過度集中或藉分散借款集中使用之情形、同一授信戶
    之徵信及授信，以不由同一人兼辦為原則及應由營業單位主
    管授信業務之授信人員與申請人先行洽談，並作成洽談紀錄
    ，如認為不宜承做者即予婉拒辦理，及以股票為擔保授信業
    務時，需以該股票之本益比倍數為何以決定貸款成數等事項
    」等情，應可得知公訴人係指本件貸案涉及違反中興銀行授
    信業務規則第14條第2項後段：「對於同一授信戶之徵信及
    授信，以不由同一人兼辦為原則。」、中興銀行授信案件審
    核程序處理要點第3條前段：「本行於受理授信申請案件前
    ，應由營業單位主管授信業務之授信人員與申請人先行洽談
    ，並作成洽談紀錄，如認為不宜承做者即予婉拒等事項。」
    、中興銀行辦理授信戶同一關係人授信應行注意事項第4點
    第1款：「辦理同一關係人之授信，除應依照有關法令及本
    行有關規定加強徵信審核外，尤須特別注意：(一)對同一人或
    同一關係人之授信限額有否逾越銀行法之規定、授信金額過
    度集中或藉分散借款集中使用之情形。」、本行辦理以股票
    為擔保授信業務暫行措施第2條：「提供擔保之股票其本益
    比未達25倍者，本項股票之放款值最高以估價金額60％為原
    則；股票本益比達25倍以上未達40倍者，放款值以估價金額
    50％為限；股票本益比達40倍以上者，放款值以估價金額40
    ％為限；前述之本益比以台灣證券交易所公布之資料為準。
    」等4項規定，被告等人參與C2貸案授信程序，即屬違背其
    任務云云，然查：
  A.中興銀行台北分行於86年間多數貸案之徵信、授信程序均係
    由中興銀行台北分行之同一位經辦人員辦理等情，業經證人
    葉祝君、徐小雲、陳泰源、吳文裕、汪潔漪證述甚詳（見C1
    貸案之形式審查A部分），顯見於中興銀行台北分行之授信
    程序中，由承辦授信之人員兼辦授信業務，於本件貸案申請
    當時仍屬慣例，於大部分貸款案件中確有出現辦理徵信、授
    信程序為同一人之現象，應堪確認，公訴人認為此種作法有
    違中興銀行授信業務規則第14條第2項後段之規定等語，自
    可採信。
  B.惟按在實務運作上，銀行營業單位時常會有業務量過多而經
    辦人員不足之困擾，以致無法完全按照規章行事，然徵信程
    序與授信程序之所以要求原則上須分由不同人辦理，其目的
    乃因專責徵信之人於調查申請授信之對象之信用及分析其財
    務結構時，能較為客觀中立，使申請者之優缺點均能顯現，
    以供授信決策人員審酌之。因此若此徵信作業之成果確能達
    到客觀中立分析優缺點之目標，未隱藏或忽略可能之缺失或
    應注意之點，則縱使違反前揭中興銀行授信業務規則第14條
    第2項後段規定，而由辦理授信人員兼辦徵信業務，在刑法
    評價上，亦難謂屬於製造不被容許風險的行為，具有阻卻構
    成要件之效力，而該違反規定之兼辦徵、授信行為，即非屬
    刑法第342條第1項背信罪之構成要件行為（詳見C1貸案之形
    式審查B部分之說明）。
  C.經查，本件C2貸案申請人呂美玲、林明秀、李智能、薛敏昌
    、王月華、許維莉及黃瓊熙等人之徵信、授信作業均係分別
    由同一人承辦等情，業經證人葉祝君、徐小雲、陳泰源、吳
    文裕、汪潔漪證述甚詳，然觀之呂美玲、林明秀、李智能、
    薛敏昌、王月華、許維莉及黃瓊熙之徵信報告內容，就申請
    人所有之各項不動產、銀行存款、有價證券等財產資料均以
    充分查證，並詳列其前一年度之收支情形（見C2卷第2-3頁
    、第20-21頁、第36-37頁、第65-66頁、第85-56頁、第100-
    101頁、第121-122頁），實已以正常徵信管道之方式，取得
    並揭露貸款申請人呂美玲、林明秀、李智能、薛敏昌、王月
    華、許維莉及黃瓊熙之財務、信用狀態，並無隱匿、虛報情
    事。是此徵信程序雖係由授信經辦人員所兼辦，然其徵信報
    告亦已充分呈現申請授信對象之各項資訊提供授信決策者審
    酌，且當時縱由中興銀行台北分行之其他職員辦理徵信業務
    ，亦難證明可得出超越上開授信經辦人員所製作徵信報告品
    質之徵信結果，故由C2貸案授信經辦人員逕行分別兼辦呂美
    玲、林明秀、李智能、薛敏昌、王月華、許維莉及黃瓊熙之
    徵信、授信程序，違反中興銀行授信業務規則第14條第2項
    後段，然此僅能認為屬因便宜行事所形成之程序上瑕疵，尚
    難謂其等之徵信作業造成了刑法評價上的不被容許風險，因
    而將其評價為該當於刑法背信罪之違背任務之行為。而未阻
    止由同一人兼辦徵信、授信業務慣例之被告甲○○、簡萬三
    、金桐林、林竹雄、莊俊達、徐雲權等人，亦不能因本件徵
    信程序違反上開程序規定，而遽認構成背信行為。
  D.其次，公訴人雖認為被告徐雲權違反中興銀行授信案件審核
    程序處理要點第3條前段之規定，於認為不宜承做之案件時
    ，未予婉拒，仍接受呂美玲、林明秀、李智能、薛敏昌、王
    月華、許維莉及黃瓊熙之申請，屬違背其任務之行為云云，
    然查，授信業務過程中，風險是必然存在的，因此在法律、
    主管機關所為之令函、銀行決策階層為內部控制所頒佈之各
    種授信業務相關規章的風險控管下，從事授信貸款業務之相
    關銀行人員，得以其專業敏感度、判斷力及承受誤判之主客
    觀能力，決定應否授信、授信金額及條件，並由商業判斷餘
    地之空間內，於具體授信案件上，從授信戶的財務條件良窳
    、資金運用計畫是否妥適、擔保品價值鑑定、保證人信用是
    否可靠，到整體景氣預測、個別行業的特性，甚至公部門因
    政策因素而為行政指導可能造成影響之評估等各種因素，判
    斷由徵信資訊所評價出之事實是否得予授信，而法院僅能就
    授信程序及其所為判斷是否符合法規、令函及公司內控機制
    之規定予以審查，至於其決定是否適當、是否獲利，則非司
    法審查所能及等情，亦經本院詳述如上（見A部分（二）適
    用法律之說明），而上開中興銀行授信案件審核程序處理要
    點第3條前段所謂「不宜承做者」究竟何指？即涉及不確定
    法律概念的適用問題，依本院前揭說明，自應由參與授信決
    定者經由一系列徵信、談判、內部評估等過程顯現出的具體
    事實，再藉價值判斷對事實做出評價，而其最後的評價可能
    但不必然導出唯一且明確的結果，然因數種可能決定中的任
    何一種，因其被不確定法律概念所涵蓋，均可被認為合法，
    而法院除就其授信判斷逸脫規範部分，有權審查是否具有不
    法情事外，對於規範所容許的架構內出現的任何可能性，並
    無審查其是否適當之空間。因此在具體個案中，特定貸款案
    宜或不宜承做，自應視其決定是否超出規範界線而定，而非
    僅以該貸款金額事後有無成功收回之事實，遽予論斷是否宜
    於承做之結論。本件C2貸案所涉及之禾豐集團員工呂美玲、
    林明秀、李智能、薛敏昌、王月華、許維莉及黃瓊熙等7人
    貸款案究竟是否適宜承做，實已涉及各該具體個案之實質審
    查，故有無違反中興銀行授信案件審核程序處理要點第3條
    前段之，並非由形式觀之即可判斷。經查，關於呂美玲、林
    明秀、李智能、薛敏昌、王月華、許維莉及黃瓊熙申請貸款
    案件，由其申請當時所呈現之所有資訊觀之，各申貸人之財
    務、信用條件、債權保障、資金用途、還款來源、授信透視
    等面向，均難認其貸款風險確已達到不得授信之程度，而無
    任何可貸放之空間（詳見下述實質審查部分），因此上開貸
    款申請案是否適宜承做，容有參與授信決策之人衡量之餘地
    ，公訴人以C2貸案所涉及之案件均不宜承做，營業單位主管
    授信業務之人即被告徐雲權未予婉拒，竟仍將呂美玲、林明
    秀、李智能、薛敏昌、王月華、許維莉及黃瓊熙7人貸款申
    請案呈送總行審查，有違中興銀行授信案件審核程序處理要
    點第3條前段之規定云云，自非可採。
  E.又為防止銀行授信對象過於集中，對同一關係人授信金額過
    於龐大，形成難以掌控之風險造成授信損失，因此銀行法第
    33條之3第1項、第2項及第25條第4項、原銀行主管機關財政
    部頒布之「銀行對同一人或同一關係人之授信限額規定」、
    中興銀行內部規章之中興銀行辦理授信戶同一關係人授信應
    行注意事項第2條，均分別就同一關係人之定義、對於同一
    關係人之貸款上限，做出具體規範，惟如授信業務本身即不
    可避免地附隨風險，而法律、主管機關令函與銀行本身之內
    部規章所形成之授信規範，只能將風險控制在一定程度以下
    ，但無法完全消除風險，授信集中固屬於風險的因素之一，
    然而並非任何授信集中均為規範所不許，只要該風險係於法
    律、主管機關或銀行本身得以承受之程度以下，並非全然無
    存在之空間，因此中興銀行辦理授信戶同一關係人授信應行
    注意事項第4點第1款「辦理同一關係人之授信，除應依照有
    關法令及本行有關規定加強徵信審核外，尤須特別注意：(一)
    對同一人或同一關係人之授信限額有否逾越銀行法之規定、
    授信金額過度集中或藉分散借款集中使用之情形。」之規定
    ，除「逾越銀行法之規定」以外，其餘所謂「授信金額過度
    集中」及「藉分散借款集中使用」之情形，解釋上應僅屬提
    醒之性質，並非另一禁止規定之類型，其違背規範與否之判
    斷，亦僅能以上揭銀行法、財政部令函之授信限額規定為標
    準等情，業經本院詳細說明如上（詳見C1貸案之形式審查E
    部分），因此，縱使申貸戶有授信金額過度集中或藉分散借
    款集中使用之情形，只要其所貸金額尚未超過前揭銀行法、
    主管機關或銀行內部所為之限制，即難謂有何違法之情事。
  F.經查，本件C2貸案之7位申請人呂美玲、林明秀、李智能、
    薛敏昌、王月華、許維莉及黃瓊熙等人均為禾豐集團所屬員
    工或企業負責人等情，有其等7人之徵信報告附卷可參（見
    C2卷第2頁、第20頁、第36頁、第65頁、第85頁、第100頁、
    第121頁），被告徐雲權亦於92年10月2日接受調查局人員詢
    問時自承，上開7名貸款戶也是伊與國產汽車的廖姓財務副
    總洽談的，該貸案之擔保品是國產汽車股票，放款的成數是
    股票鑑價值的6成，保證人則是張朝翔、張朝喨，當時國產
    汽車的廖姓財務副總告訴伊，國產汽車的負責人張朝翔等人
    因個人資金需求，要提供國產汽車股票作為擔保，並以禾豐
    集團員工的名義向台北分申請貸款，因為當時國產汽車的股
    票價格相當不錯，而且國產汽車的廖姓財務副總一直向伊表
    示可以在其他銀行取得更好的授信條件，而且王志雄、甲○
    ○已指示我要加強與國產汽車往來，另外也基於業務競爭，
    就以這個授信條件送交總行去審核等語（見C7卷第135-136
    頁），此外，依卷附授信批覆書之記載，申請人呂美玲、林
    明秀、李智能、薛敏昌、王月華、許維莉及黃瓊熙之申貸金
    額均為3000萬元，其中2500萬元為短期擔保貸款，500萬元
    為短期信用貸款，有效期間1年、授信期間則為6個月，適用
    利率則均為9.5％，均屬一致，且該7人之貸款均以80萬股國
    產汽車股票作為擔保，貸放比率亦均為股票鑑價金額6成，
    並由張朝翔、張朝喨擔任保證人（見C2卷第11-12頁、第30-
    31頁、第56-57頁、第78-79頁、第95-98頁、第115-116頁、
    第132-133頁），另依其等徵信報告所載所得資料，呂美玲
    、林明秀、李智能、薛敏昌、王月華、許維莉及黃瓊熙85年
    申報之收入金額及財產淨值分別為呂美玲62萬元、147萬元
    ，林明秀205萬元、7427萬元，李智能205萬元、1億4013萬
    元，薛敏昌265萬元、4647萬元，王月華128萬元、4977萬元
    ，許維莉325萬元、5860萬元，及黃瓊熙7138萬元、3億0152
    萬元（見C2卷第16-17頁、第20-21頁、第36-37頁、第65-66
    頁、第85-86頁、第100-101頁、第121-122頁），其中雖申
    請人資力多寡有別，惟若依擔保品種類、數量一致，保證人
    同一之現象觀之，應該當於中興銀行辦理授信戶同一關係人
    授信應行注意事項第2條第8款之「有事實認定其相互間有同
    一經濟利害關係」之情事，屬該注意事項所定義之同一關係
    人。又依被告徐雲權之上開自白，本件C2貸案7筆貸款資金
    之用途，均係因禾豐集團張朝翔資金需求而供其所用，因此
    ，亦應屬分散借款集中使用之型態。然查，由本院依職權函
    詢馬來西亞商富析資產管理股份有限公司台灣分公司、日華
    資產管理股份有限公司所得之中興銀行87年2月16日製作之
    禾豐集團同一關係人授信往來查詢報表（見本院函覆卷第34
    4頁）可知，當年度中興銀行之銀行法授信限額為66億1531
    萬元，銀行法無擔保授信限額為16億5382萬7000元，而至87
    年2月16日截止，中興銀行對禾豐集團同一關係人核准之授
    信總餘額為28億0120萬元，其中現放餘額就擔保放款部份為
    6億9600萬元，無擔保現放餘額為13億7100萬元，相較之下
    ，當時中興銀行貸放予禾豐集團之金額距銀行法第22條之3
    第1項所設定之貸款上限，尚有38億1411萬元之差額，其中
    就尚未放款之無擔保授信部分，亦有2億8282萬7000元之差
    距。縱算將C1貸案之申請人李坤欽、李東曉、羅文宏、林俊
    雄及C2貸案申請人呂美玲、林明秀、李智能、薛敏昌、王月
    華、許維莉及黃瓊熙納入禾豐集團同一關係人之範圍，其等
    11人於此次申貸之共計2億6900萬元（其中無擔保授信部分
    為9400萬元）款項納入中興銀行對禾豐集團同一關係人授信
    總餘額或無擔保授信餘額，仍未超過銀行法第33條之3第1項
    所規定之限制。又公訴人既未曾提出87年2月16日之前本件
    C2貸案申請期間之中興銀行同一關係人授信往來查詢報表，
    以證明中興銀行在該時期貸放予禾豐集團同一關係人之額度
    確已超出法定上限而有違法之事實，則依罪疑唯輕之刑事訴
    訟原則，自應作有利於被告之事實認定，不能逕認本件C2貸
    案之核定違反銀行法第33條之3第1項之貸款額度限制規定，
    因此公訴人雖認本件貸案違反中興銀行辦理授信戶同一關係
    人授信應行注意事項中規定，未應注意授信金額過度集中或
    藉分散借款集中使用之情形云云，然因本件貸案集中之程度
    尚未逾越銀行法、主管機關令函及中興銀行內部規章所為之
    具體標準，即難認此情形該當於中興銀行辦理授信戶同一關
    係人授信應行注意事項第4點第1款所規範之構成要件要素，
    而謂本件貸案之核定有何違法之事實。
  G.又起訴書雖謂被告等人違反中興銀行「本行辦理以股票為擔
    保授信業務暫行措施」中規定以股票為擔保授信業務時，需
    以該股票之本益比倍數為何以決定貸款成數，竟逕以國產汽
    車股票鑑價金額6成作為本件擔保放款之貸放比率，亦屬違
    背其等任務之行為云云。經查，國產汽車公司股票之本益比
    於本件C2貸案申請期間，分別為72.15至58.33之間等情，有
    臺灣證券交易所股份有限公司92年9月4日台證密字第092002
    0929號函附件1份在卷可參（見C10卷第146頁、第182頁），
    若依中興銀行「本行辦理以股票為擔保授信業務暫行措施」
    之規定，當時以國產汽車股票為擔保品之放款值僅能以估價
    金額40％為限。又上開規定係於86年1月9日由中興銀行第2
    屆第61次常董會修訂通過之暫行措施，而該暫行措施第4條
    亦明訂：「前述措施得隨時視股票市場變化另訂暫行方案。
    」之規定，中興銀行授信擔保品調查鑑價要點第45條第2款
    第5目亦有「本項股票等之放款值最高以估價金額60％為原
    則。」之規定（見中興銀行徵信、授信規章彙編第57頁），
    易言之，中興銀行內部規章所規範以股票為擔保品之放款值
    ，原則上最高以60％為限，在60％以下，則以本益比25、40
    作為60％、50％、40％貸放率之區隔。然而前者之規定既屬
    「暫行措施」，復有得隨時視股票市場變化另訂暫行方案之
    彈性作法，即意味該規定位階甚低，頒佈之機關即中興銀行
    常董會有權隨時視股票市場變化，再因個案另訂暫行方案取
    代之。另證人徐小雲亦於本院審理時證稱，分行在做徵、授
    信的時候，如果是在分行的權限內，沒有按照這個暫行措施
    規定當然不行，但是伊等當時是將這個貸案送上去，貸款成
    數總行是可以破除的，這要看常董會那邊的決議，因為辦法
    是他們定的，總行如果核定六成的話，分行這邊就依照總行
    的核定來撥款，不會再去計算股票的本益比。如果貸款的金
    額和條件是分行可以決定的權限內，才必須遵循暫行措施的
    規定等語（見本院卷十第7頁），證人即原任中興銀行總行
    審查部審查員之乙○○亦證稱，暫行措施基本上是不成熟、
    有爭議、有瑕疵的公文，當暫行措施一發布的時候，其實很
    多分行就認為很有爭議，因為影響本益比的因素很多，比如
    說第一，負責人的資信及專業能力，例如，台積電有張忠謀
    的本益比得到40倍，聯電有曹興誠，只能到15倍，第二，產
    業的地位，例如：國外的微軟或GOOGLE，他的本益比可以達
    到100倍以上，第三，這家公司未來的獲利能力，例如：有
    國外信評，表示某家公司未來一年可以賺得一個資本額，他
    的本益比也會很高，第四個，股票的流動性，例如：上市股
    票跟上櫃股票的每日成交股數就明顯不同，如果他的流通量
    很大，代表他的變現能力很好，他的本益比當然也會比較高
    ，第五個，大股東的背景，例如：台糖、台電、唐榮鐵工廠
    ，他的大股東大部分是政府，或者是公營事業機構，他的本
    益比其實到300倍，我們也敢全數借給他，第六個，股票的
    類別不同，例如營建股，他的本益比可能只有10倍，可是電
    腦或資訊的類股可以有30到40倍，所以不考慮這些因素，只
    考慮本益比，是相當不合理的，就總行的審查立場來看，國
    產汽車是每年獲利3到4塊的公司，股價維持在50到60元，屬
    於第一類的上市公司，在產業地位上具有龍頭的角色，這是
    我們當時審查考慮的重點，當時分行送來總行的目的本來就
    是要破除暫行措施的規定，假設審查部經理認為這個案子有
    需要給上面來做綜合考量，他可以提報授審會，或是往更上
    的階層到常董會，這都是容許的，即使是審查部經理的權限
    ，如果他認為有爭議或是要讓上面的人全面瞭解，他也是可
    以往上送，到更高層級去核定，他如果覺得自己可以決定，
    就自己決定，送總行就已經破除暫行措施等語（見本院卷十
    第18頁），顯然前揭中興銀行「本行辦理以股票為擔保授信
    業務暫行措施」之規定並非絕無因市場變化、授信條件等因
    素而彈性調整之空間，其既為中興銀行常董會所制訂之規範
    ，無論依新法優於舊法之法理，抑或上開暫行措施第4條之
    規定，中興銀行常董會自有權限破除原則性之本益比限制，
    進而提高以股票為擔保品之貸放比率。本件C2貸案之7件貸
    款申請於86年6月30日總行批覆之前，曾於86年6月25日向常
    董會提案，並於翌日經中興銀行第2屆第82次常董會決議准
    予備查等情，有中興銀行常董會提案表1紙附卷可參（見C2
    卷第135頁），依中興銀行總行審查部經辦所擬之上開提案
    表說明欄第3點「本案擬准所請，惟對客戶之資金流向及還
    款來源之穩定性，應宜予注意。」等語顯示，該提案表之提
    出即屬呈請該次常董會決議准否之意思表示。是中興銀行常
    董會既已「准予備查」之形式同意C2貸案之通過，其個案效
    力自優先於中興銀行「本行辦理以股票為擔保授信業務暫行
    措施」而無須受該規定拘束，則該貸案以60％之貸放比率合
    算放款值，並未違反中興銀行關於授信審查之內部規章。又
    起訴書雖謂「出席之常務董事李錫錄、郭弄及麥增欽等人，
    在甲○○、簡萬三等人未揭露本案以股票鑑價值最高6成比
    率予以核貸此節有違『本行辦理以股票為擔保授信業務暫行
    措施』之規定」而使常董會通過准予備查云云，然該案既依
    程序向常董會提案，並經提出相關徵、授信資訊供出席之常
    務董事參考，則常務董事自應依規定詳予審查，必要時亦應
    行使其常董會權限調閱相關文件，甚至以資訊不足為由退件
    或緩議，其等當無藉口審查時間過短等因素而不予實質審查
    之理；且中興銀行常董會所通過之內部規章，常務董事本身
    理應知悉，殊不得以經理人未揭露或提醒而搪塞、卸責，否
    則常董會無異橡皮圖章，徒坐擁高薪而毫無存在意義。故公
    訴人以被告等人未揭露違反規定情事以致常董會疏忽而破除
    本益比之限制云云，顯然違背權責相依原理及組織架構之規
    範意義，將核定者就其決定應負之責任移轉由未為決策之人
    負擔，甚不可取。是本件C2貸案既經中興銀行常董會審核通
    過，當得破除中興銀行「本行辦理以股票為擔保授信業務暫
    行措施」之本益比限制，而依中興銀行授信擔保品調查鑑價
    要點第45條第2款第5目關於股票放款值之規定核貸60％之貸
    放比，即無違反中興銀行關於以股票為擔保品之貸放比率限
    制。公訴人以C2貸案之貸放比逾越中興銀行「本行辦理以股
    票為擔保授信業務暫行措施」之本益比限制，而認被告等人
    均有違背其等任務之行為云云，即不足採。
  貸案之實質審查：
    綜上所述，中興銀行就呂美玲、林明秀、李智能、薛敏昌、
    王月華、許維莉及黃瓊熙之C2貸案之授信、撥貸程序，並無
    其他違反起訴書所列中興銀行所頒佈之各種授信業務相關規
    章情事。另公訴人亦未舉證被告甲○○、簡萬三、金桐林、
    林竹雄、莊俊達、徐雲權等於授信、撥款程序中，有何違反
    其他銀行授信法律、主管機關令函規定之情事，因此C2貸案
    之核貸、准許決定，是否有違背中興銀行委託予被告等人之
    任務而該當於刑法背信罪，當視該貸款案在實質上是否屬於
    無可貸性，而被告等人仍基於背信故意以及為自己或第三人
    之利益或損害本人利益之不法意圖，違背其任務，濫用其授
    信、核貸之權利而損害中興銀行之財產或其他利益而定。茲
    以前述5P原則，透過借款戶、資金用途、還款來源、債權保
    障、授信透視等5大因素的評估，以衡量授信戶信用的標準
    實質審查C2貸案可貸性之存否。經查，依申貸人呂美玲、林
    明秀、李智能、薛敏昌、王月華、許維莉及黃瓊熙之徵信報
    告及於申貸前一年度（即85年度）綜合所得稅申報書之記載
    可知，其等85年申報之收入金額及財產淨值分別為呂美玲62
    萬元、147萬元，林明秀205萬元、7427萬元，李智能205 萬
    元、1億4013萬元，薛敏昌265萬元、4647萬元，王月華12 8
    萬元、4977萬元，許維莉325萬元、5860萬元，及黃瓊熙71
    38萬元、3億0152萬元（見C2卷第16-17頁、第20-21頁、第2
    8頁、第36-37頁、第41頁、第65-66頁、第71-74頁、第85-8
    6頁、第93-94頁、第100-101頁、第109-110頁、第121-122
    頁、第129頁、C5卷第43-44頁），其等7人之財產狀況與所
    借貸之3000萬元相較，除呂美玲外，其餘均非落差過大，且
    而此7人經查詢聯合徵信中心，均無逾期授信或退票之記錄
    ，信用狀況良好，而其等之保證人張朝翔、張朝喨之資產淨
    值分別為7億2760萬元、3517萬元，亦無信用異常紀錄，此
    有本件呂美玲、林明秀、李智能、薛敏昌、王月華、許維莉
    及黃瓊熙之授信批覆書在卷可參（見C2卷第11-12頁、第30-
    31頁、第56-57頁、第78-79頁、第95-98頁、第115-116頁、
    第132-133頁），而其等提出之國產汽車公司股票成本價證
    券面額為10元，其3個月平均價為68.33元，承做前一營業日
    之收盤價為57.00元，是鑑定價格為57元，以80萬股計算之
    ，該擔保品之總價為4560萬元，此有有價證券質押品鑑定表
    1紙附卷可參（見C2卷第15頁），依貸放比率60％計算之，
    則就擔保部分原可放款2736萬元，然本件就短期擔保放款部
    份僅承做2500萬元，其餘作為短期信用放款之加強擔保，故
    以保證人之資力、擔保品價值衡之，債權保障條件尚屬充足
    ，以此借款戶及保證人之整體條件，並非絕對無可貸性。另
    呂美玲、林明秀、李智能、薛敏昌、王月華、許維莉及黃瓊
    熙之貸款目的均為投資理財所需，並擬以個人投資收入及處
    分投資標的作為還款來源等情，亦有上開授信批覆書之說明
    可資參照，其借款資金用途並非不正當，亦無缺乏還款來源
    之情事。另C2貸案申請當時，禾豐集團尚未涉弊案，且亦無
    陷於嚴重虧損之跡象，其之社會評價與授信人員所能取得之
    新聞資訊，均無可能判斷為無授信之可能，且依中興銀行總
    行審查部經辦乙○○所製作中興銀行常董會提案表之記載，
    國產汽車公司成立至當時已迄38年，83年、84年、85年之營
    收分別為162億6000萬元、164億3000萬元及165億9000萬元
    ，預計86年營業收入將大幅提高到193億元以上，而稅前盈
    餘將因擬售中崙大樓及總公司房地，可增加處分利益7億元
    左右，將達14億元，整體財務狀況尚稱穩健（見C2卷第13 5
    頁），顯見當時國產汽車公司之經營情形、財務結構及獲利
    狀態均屬優良，其集團之前景亦佳，就資金貸放後之展望而
    言，雖附隨一定之風險，然難謂極可能流於呆滯，以近代銀
    行業界關於授信業務所著重之5大面向評估之，容難認有何
    絕對不得貸予之事由。因此公訴人認被告甲○○、簡萬三、
    金桐林、林竹雄、莊俊達、徐雲權等人在本件貸款案之授信
    過程中之所為，有共同違背中興銀行所委託任務之行為云云
    ，並非可採。
（3）C3貸案部分：
  貸案之形式審查：
    起訴書雖認中興銀行於86年12月間批准禾豐集團員工宋曉黛
    、謝美玉、莊玉青、劉松宏、黃秀鳳、郭文欽、李東旭、張
    恩得、黃宏旭、陳淑珠、黃林雪娥、莊玉娟、陳慧貞、鄭新
    淦、張政業、黃正民及李士德等17人以每人35萬股國產汽車
    股票作為擔保，貸放比率為股票鑑價金額6成，貸放1300萬
    元短期擔保貸款及200萬元之短期信用貸款合計2億5500萬元
    ，有違中興銀行營業單位授信授權準則、中興銀行授信案件
    審核程序處理要點、中興銀行辦理授信戶同一關係人授信應
    行注意事項、本行辦理以股票為擔保授信業務暫行措施、中
    興銀行總行授信審查階層審查權限準則之規定，然起訴書僅
    敘及規章名稱，疏未表明所違反之具體條文內容，以致本院
    無從審查公訴人所謂違反「中興銀行營業單位授信授權準則
    」，究竟係何指？惟由起訴書第41頁關於上開規章名稱後緊
    接記載「應注意授信金額過度集中或藉分散借款集中使用之
    情形、同一授信戶之徵信及授信，以不由同一人兼辦為原則
    及應由營業單位主管授信業務之授信人員與申請人先行洽談
    ，並作成洽談紀錄，如認為不宜承做者即予婉拒辦理，及以
    股票為擔保授信業務時，需以該股票之本益比倍數為何以決
    定貸款成數等事項」等情，應可得知公訴人係指本件貸案涉
    及違反中興銀行授信業務規則第14條第2項後段：「對於同
    一授信戶之徵信及授信，以不由同一人兼辦為原則。」、中
    興銀行授信案件審核程序處理要點第3條前段：「本行於受
    理授信申請案件前，應由營業單位主管授信業務之授信人員
    與申請人先行洽談，並作成洽談紀錄，如認為不宜承做者即
    予婉拒等事項。」、中興銀行辦理授信戶同一關係人授信應
    行注意事項第4點第1款：「辦理同一關係人之授信，除應依
    照有關法令及本行有關規定加強徵信審核外，尤須特別注意
    ：(一)對同一人或同一關係人之授信限額有否逾越銀行法之規
    定、授信金額過度集中或藉分散借款集中使用之情形。」、
    本行辦理以股票為擔保授信業務暫行措施第2條：「提供擔
    保之股票其本益比未達25倍者，本項股票之放款值最高以估
    價金額60％為原則；股票本益比達25倍以上未達40倍者，放
    款值以估價金額50％為限；股票本益比達40倍以上者，放款
    值以估價金額40％為限；前述之本益比以台灣證券交易所公
    布之資料為準。」、中興銀行總行授信審查階層審查權限準
    則第3條附表所列，總經理之擔保授信審查權限於甲類為1億
    元、乙類為8000萬元，無擔保授信審查權限部分，於丙類為
    8000萬元，於丁類為3000萬元等5項規定，被告等人參與C3
    貸案授信程序，即屬違背其任務云云，然查：
  A.中興銀行台北分行於86年間多數貸案之徵信、授信程序均係
    由中興銀行台北分行之同一位經辦人員辦理等情，業經證人
    葉祝君、徐小雲、陳泰源、吳文裕、汪潔漪證述甚詳（見C1
    貸案之形式審查A部分），顯見於中興銀行台北分行之授信
    程序中，由承辦授信之人員兼辦授信業務，於本件貸案申請
    當時仍屬慣例，於大部分貸款案件中確有出現辦理徵信、授
    信程序為同一人之現象，應堪確認，公訴人認為此種作法有
    違中興銀行授信業務規則第14條第2項後段之規定等語，自
    可採信。
  B.惟按在實務運作上，銀行營業單位時常會有業務量過多而經
    辦人員不足之困擾，以致無法完全按照規章行事，然徵信程
    序與授信程序之所以要求原則上須分由不同人辦理，其目的
    乃因專責徵信之人於調查申請授信之對象之信用及分析其財
    務結構時，能較為客觀中立，使申請者之優缺點均能顯現，
    以供授信決策人員審酌之。因此若此徵信作業之成果確能達
    到客觀中立分析優缺點之目標，未隱藏或忽略可能之缺失或
    應注意之點，則縱使違反前揭中興銀行授信業務規則第14條
    第2項後段規定，而由辦理授信人員兼辦徵信業務，在刑法
    評價上，亦難謂屬於製造不被容許風險的行為，具有阻卻構
    成要件之效力，而該違反規定之兼辦徵、授信行為，即非屬
    刑法第342條第1項背信罪之構成要件行為（詳見C1貸案之形
    式審查B部分之說明）。
  C.經查，本件C3貸案中，申請人宋曉黛、劉松宏、黃秀鳳、郭
    文欽之授信程序係由徐小雲辦理，且其並未辦理徵信程序等
    情，業經證人徐小雲證述如上（見C6卷第15頁），並有宋曉
    黛、劉松宏、黃秀鳳、郭文欽之授信申請書附卷可參（見C3
    卷第5-6頁、第24-25頁、第42-43頁、第53-54頁），自無違
    反中興銀行之內部規章可言。另申請人謝美玉、莊玉青、李
    東旭、張恩得、黃宏旭、陳淑珠、黃林雪娥、莊玉娟、陳慧
    貞、鄭新淦、張政業、黃正民及李士德等人之徵信、授信作
    業分別均係由同一人承辦等情，業經證人葉祝君、徐小雲、
    陳泰源、吳文裕、汪潔漪證述甚詳，然觀之謝美玉、莊玉青
   、李東旭、張恩得、黃宏旭、陳淑珠、黃林雪娥、莊玉娟、
    陳慧貞、鄭新淦、張政業、黃正民及李士德等人之徵信報告
    、個人資料表內容，就申請人所有之各項不動產、銀行存款
    、有價證券等財產資料均以充分查證，並詳列其前一年度之
    收支情形（見C3卷第9-10頁、第15-16頁、C5卷第243-244頁
    、C3卷第69-70頁、第81-82頁、C5卷第122-123頁、C3卷第9
    8-99頁、C5卷第134-135頁、第129頁、C4卷第16頁、第24-2
    5頁、C5卷第172-173頁、C4卷第42-43頁、第53-54頁、第64
    -65頁），實已以正常徵信管道之方式，取得並揭露貸款申
    請人謝美玉、莊玉青、李東旭、張恩得、黃宏旭、陳淑珠、
    黃林雪娥、莊玉娟、陳慧貞、鄭新淦、張政業、黃正民及李
    士德等人之財務、信用狀態，並無隱匿、虛報情事。是此徵
    信程序雖係由授信經辦人員所兼辦，然其徵信報告亦已充分
    呈現申請授信對象之各項資訊提供授信決策者審酌，且當時
    縱由中興銀行台北分行之其他職員辦理徵信業務，亦難證明
    可得出超越上開授信經辦人員所製作徵信報告品質之徵信結
    果，證人徐小雲復於本院證稱，在伊經辦之過程中，伊製作
    之文件均有據實紀錄，誠實揭露相關事項，所以才有收支不
    相稱的記載出現等語（見本院卷十第8頁），故由C3貸案授
    信經辦人員逕行分別兼辦謝美玉、莊玉青、李東旭、張恩得
    、黃宏旭、陳淑珠、黃林雪娥、莊玉娟、陳慧貞、鄭新淦、
    張政業、黃正民及李士德等人之徵信、授信程序，違反中興
    銀行授信業務規則第14條第2項後段，然此僅能認為屬因便
    宜行事所形成之程序上瑕疵，尚難謂其等之徵信作業造成了
    刑法評價上的不被容許風險，因而將其評價為該當於刑法背
    信罪之違背任務之行為。而未阻止由同一人兼辦徵信、授信
    業務慣例之被告甲○○、簡萬三、金桐林、莊俊達、徐雲權
    等人，亦不能因本件徵信程序違反上開程序規定，而遽認構
    成背信行為。
  D.其次，公訴人雖認為被告徐雲權違反中興銀行授信案件審核
    程序處理要點第3條前段之規定，於認為不宜承做之案件時
    ，未予婉拒，仍接受宋曉黛、謝美玉、莊玉青、劉松宏、黃
    秀鳳、郭文欽、李東旭、張恩得、黃宏旭、陳淑珠、黃林雪
    娥、莊玉娟、陳慧貞、鄭新淦、張政業、黃正民及李士德等
    17人之申請，屬違背其任務之行為云云。然查，授信業務過
    程中，風險是必然存在的，因此在法律、主管機關所為之令
    函、銀行決策階層為內部控制所頒佈之各種授信業務相關規
    章的風險控管下，從事授信貸款業務之相關銀行人員，得以
    其專業敏感度、判斷力及承受誤判之主客觀能力，決定應否
    授信、授信金額及條件，並由商業判斷餘地之空間內，於具
    體授信案件上，從授信戶的財務條件良窳、資金運用計畫是
    否妥適、擔保品價值鑑定、保證人信用是否可靠，到整體景
    氣預測、個別行業的特性，甚至公部門因政策因素而為行政
    指導可能造成影響之評估等各種因素，判斷由徵信資訊所評
    價出之事實是否得予授信，而法院僅能就授信程序及其所為
    判斷是否符合法規、令函及公司內控機制之規定予以審查，
    至於其決定是否適當、是否獲利，則非司法審查所能及等情
    ，亦經本院詳述如上（見A部分（二）適用法律之說明），
    而上開中興銀行授信案件審核程序處理要點第3條前段所謂
    「不宜承做者」究竟何指？即涉及不確定法律概念的適用問
    題，依本院前揭說明，自應由參與授信決定者經由一系列徵
    信、談判、內部評估等過程顯現出的具體事實，再藉價值判
    斷對事實做出評價，而其最後的評價可能但不必然導出唯一
    且明確的結果，然因數種可能決定中的任何一種，因其被不
    確定法律概念所涵蓋，均可被認為合法，而法院除就其授信
    判斷逸脫規範部分，有權審查是否具有不法情事外，對於規
    範所容許的架構內出現的任何可能性，並無審查其是否適當
    之空間。因此在具體個案中，特定貸款案宜或不宜承做，自
    應是其決定是否超出規範界線而定，而非僅以該貸款金額事
    後有無成功收回之事實，遽予論斷是否宜於承做之結論。本
    件C3貸案所涉及之宋曉黛、謝美玉、莊玉青、劉松宏、黃秀
    鳳、郭文欽、李東旭、張恩得、黃宏旭、陳淑珠、黃林雪娥
    、莊玉娟、陳慧貞、鄭新淦、張政業、黃正民及李士德等17
    人貸款案究竟是否適宜承做，實已涉及各該具體個案之實質
    審查，故有無違反中興銀行授信案件審核程序處理要點第3
    條前段之，並非由形式觀之即可判斷。經查，關於宋曉黛、
    謝美玉、莊玉青、劉松宏、黃秀鳳、郭文欽、李東旭、張恩
    得、黃宏旭、陳淑珠、黃林雪娥、莊玉娟、陳慧貞、鄭新淦
    、張政業、黃正民及李士德等17人申請貸款案件，由其申請
    當時所呈現之所有資訊觀之，各申貸人之財務、信用條件、
    債權保障、資金用途、還款來源、授信透視等面向，均難認
    其貸款風險確已達到不得授信之程度，而無任何可貸放之空
    間（詳見下述實質審查部分），因此上開貸款申請案是否適
    宜承做，容有參與授信決策之人衡量之餘地，公訴人以C3貸
    案所涉及之案件均不宜承做，營業單位主管授信業務之人即
    被告徐雲權未予婉拒，竟仍要求吳文裕將宋曉黛、謝美玉、
    莊玉青、劉松宏、黃秀鳳、郭文欽、李東旭、張恩得、黃宏
    旭、陳淑珠、黃林雪娥、莊玉娟、陳慧貞、鄭新淦、張政業
    、黃正民及李士德等17人貸款申請案簽請總經理即被告甲○
    ○同意授權由中興銀行台北分行審查辦理，有違中興銀行授
    信案件審核程序處理要點第3條前段之規定云云，自非可採
    。
  E.又為防止銀行授信對象過於集中，對同一關係人授信金額過
    於龐大，形成難以掌控之風險造成授信損失，因此銀行法第
    33條之3第1項、第2項及第25條第4項、原銀行主管機關財政
    部頒布之「銀行對同一人或同一關係人之授信限額規定」、
    中興銀行內部規章之中興銀行辦理授信戶同一關係人授信應
    行注意事項第2條，均分別就同一關係人之定義、對於同一
    關係人之貸款上限，做出具體規範，惟如授信業務本身即不
    可避免地附隨風險，而法律、主管機關令函與銀行本身之內
    部規章所形成之授信規範，只能將風險控制在一定程度以下
    ，但無法完全消除風險，授信集中固屬於風險的因素之一，
    然而並非任何授信集中均為規範所不許，只要該風險係於法
    律、主管機關或銀行本身得以承受之程度以下，並非全然無
    存在之空間，因此中興銀行辦理授信戶同一關係人授信應行
    注意事項第4點第1款「辦理同一關係人之授信，除應依照有
    關法令及本行有關規定加強徵信審核外，尤須特別注意：(一)
    對同一人或同一關係人之授信限額有否逾越銀行法之規定、
    授信金額過度集中或藉分散借款集中使用之情形。」之規定
    ，除「逾越銀行法之規定」以外，其餘所謂「授信金額過度
    集中」及「藉分散借款集中使用」之情形，解釋上應僅屬提
    醒之性質，並非另一禁止規定之類型，其違背規範與否之判
    斷，亦僅能以上揭銀行法、財政部令函之授信限額規定為標
    準等情，業經本院詳細說明如上（詳見C1貸案之形式審查E
    部分），因此，縱使申貸戶有授信金額過度集中或藉分散借
    款集中使用之情形，只要其所貸金額尚未超過前揭銀行法、
    主管機關或銀行內部所為之限制，即難謂有何違法之情事。
  F.經查，本件C3貸案之17位申請人宋曉黛、謝美玉、莊玉青、
    劉松宏、黃秀鳳、郭文欽、李東旭、張恩得、黃宏旭、陳淑
    珠、黃林雪娥、莊玉娟、陳慧貞、鄭新淦、張政業、黃正民
    及李士德均為禾豐集團所屬員工或員工友人等情，有其等17
    人之徵信報告、個人資料表附卷可參（見C3卷第5-6頁、第
    9-10頁、第15-16頁、第24-25頁、第42-43頁、第53-54頁、
    C5卷第243-244頁、C3卷第69-70頁、第81-82頁、C5卷第122
    -123頁、C3卷第98 -99頁、C5卷第134-135頁、第129頁、C4
    卷第16頁、第24-25頁、C5卷第172-173頁、C4卷第42-43頁
    、第53-54頁、第64-65頁），此外，依卷附授信申請書、授
    信批覆書之記載，申請人宋曉黛、謝美玉、莊玉青、劉松宏
    、黃秀鳳、郭文欽、李東旭、張恩得、黃宏旭、陳淑珠、黃
    林雪娥、莊玉娟、陳慧貞、鄭新淦、張政業、黃正民及李士
    德之申貸金額均為1500萬元，其中1300萬元為短期擔保貸款
    ，200萬元為短期信用貸款，有效期間、授信期間均為1年，
    適用利率則原均為9.875％，嗣均改成9.125％，核屬一致，
    且該17人之貸款均以35萬股國產汽車股票作為擔保，貸放比
    率亦均為股票鑑價金額6成，並以該17人中，3至4人1組相互
    擔任保證人（見C3卷第1頁、第11-12頁、第17-18頁、第32-
    33頁、第39-40頁、第51頁、C5卷第245-246頁、C3卷第75-7
    6頁、第83-84頁、C5卷第123-124頁、C3卷第112-113頁、C4
    卷第9-10頁、第25-26頁、第37-38頁、第44-45頁、第56-57
    頁、第66-67頁），另依其等徵信報告、個人資料表所載所
    得資料，宋曉黛、謝美玉、莊玉青、劉松宏、黃秀鳳、郭文
    欽、李東旭、張恩得、黃宏旭、陳淑珠、黃林雪娥、莊玉娟
    、陳慧貞、鄭新淦、張政業、黃正民及李士德85年申報之收
    入金額及財產淨值分別為宋曉黛132萬元、20萬元，謝美玉4
    69萬元、2265萬元，莊玉青150萬元、1547萬元，劉松宏55
    萬元、負46.4萬元，黃秀鳳107萬元、400萬元，郭文欽58萬
    元、1900萬元，李東旭95萬元、30萬元，張恩得104萬元、8
    0萬元、黃宏旭246萬元（財產淨值）、陳淑珠121萬元、942
    萬元，黃林雪娥115萬元、584萬元，莊玉娟121萬元、1520
    萬元，陳慧貞190萬6435元（年收入）、鄭新淦129萬元、18
    65萬元、張政業370萬元、1510萬元、黃正民140萬元、2738
    萬元、李士德89萬元、2200萬元（見C3卷第5-6頁、第9-10
    頁、第15-16頁、第24-25頁、第42-43頁、第53-54頁、C5卷
    第243-244頁、C3卷第69-70頁、第81-82頁、C5卷第122-123
    頁、C3卷第98 -99頁、C5卷第134-135頁、第129頁、C4卷第
    16頁、第24-25頁、C5卷第172-173頁、C4卷第42-43頁、第
    53-54頁、第64-65頁），其中雖申請人資力多寡有別，惟若
    依擔保品種類、數量一致，並以3至4人一組相互擔任保證人
    ，及中興銀行台北分行經辦吳文裕於86年12月31日簽請總經
    理即被告甲○○同意之簽文中，記載上開貸款案（原簽文所
    擬貸放對象為約20人）之目的為支應長期持有其投資之國產
    汽車股票及投資理財所需等語（見C3卷第48-49頁）觀之，
    應該當於中興銀行辦理授信戶同一關係人授信應行注意事項
    第2條第8款之「有事實認定其相互間有同一經濟利害關係」
    之情事，屬該注意事項所定義之同一關係人。又依證人張朝
    翔亦於92年10月9日接受調查局人員詢問時證稱，伊只知道
    呂美玲、宋曉黛等20幾個員工所貸得的款項，都是禾豐集團
    集中運用，而且這些員工所持有國產汽車股票的實際所有權
    就是張家的等語（見C6卷第177頁反面，此部分證詞具有證
    據能力，理由同C1貸案部分證人葉祝君於調查局所為證詞之
    說明），因此，亦應屬分散借款集中使用之型態。然查，由
    本院依職權函詢馬來西亞商富析資產管理股份有限公司台灣
    分公司、日華資產管理股份有限公司所得之中興銀行87年2
    月16日製作之禾豐集團同一關係人授信往來查詢報表（見本
    院函覆卷第344頁）可知，當年度中興銀行之銀行法授信限
    額為66億1531萬元，銀行法無擔保授信限額為16億5382萬
    7000元，而至87年2月16日截止，中興銀行對禾豐集團同一
    關係人核准之授信總餘額為28億0120萬元，其中現放餘額就
    擔保放款部份為6億9600萬元，無擔保現放餘額為13億7100
    萬元，相較之下，當時中興銀行貸放予禾豐集團之金額距銀
    行法第33條之3第1項所設定之貸款上限，尚有38億1411萬元
    之差額，其中就尚未放款之無擔保授信部分，亦有2億8282
    萬7000元之差距。縱算將C1貸案之申請人李坤欽、李東曉、
    羅文宏、林俊雄、C2貸案申請人呂美玲、林明秀、李智能、
    薛敏昌、王月華、許維莉及黃瓊熙、C3貸案申請人宋曉黛、
    謝美玉、莊玉青、劉松宏、黃秀鳳、郭文欽、李東旭、張恩
    得、黃宏旭、陳淑珠、黃林雪娥、莊玉娟、陳慧貞、鄭新淦
    、張政業、黃正民及李士德納入禾豐集團同一關係人之範圍
    ，其等28人於此次申貸之共計5億2400萬元（其中無擔保授
    信部分為1億2800萬元）款項納入中興銀行對禾豐集團同一
    關係人授信總餘額或無擔保授信餘額，仍未超過銀行法第33
    條之3第1項所規定之限制。又公訴人既未曾提出87年2月16
    日之前本件C2貸案申請期間之中興銀行同一關係人授信往來
    查詢報表，以證明中興銀行在該時期貸放予禾豐集團同一關
    係人之額度確已超出法定上限而有違法之事實，則依罪疑唯
    輕之刑事訴訟原則，自應作有利於被告之事實認定，不能逕
    認本件C3貸案之核定違反銀行法第33條之3第1項之貸款額度
    限制規定，因此公訴人雖認本件貸案違反中興銀行辦理授信
    戶同一關係人授信應行注意事項中規定，未應注意授信金額
    過度集中或藉分散借款集中使用之情形云云，然因本件貸案
    集中之程度尚未逾越銀行法、主管機關令函及中興銀行內部
    規章所為之具體標準，即難認此情形該當於中興銀行辦理授
    信戶同一關係人授信應行注意事項第4點第1款所規範之構成
    要件要素，而謂本件貸案之核定有何違法之事實。
  G.又起訴書雖謂被告等人違反中興銀行「本行辦理以股票為擔
    保授信業務暫行措施」中規定以股票為擔保授信業務時，需
    以該股票之本益比倍數為何以決定貸款成數，竟逕以國產汽
    車股票鑑價金額6成作為本件擔保放款之貸放比率，亦屬違
    背其等任務之行為云云。經查，國產汽車公司股票之本益比
    於本件C3貸案申請期間，分別為29.45至30.37之間等情，有
    臺灣證券交易所股份有限公司92年9月4日台證密字第092002
    0929號函附件1份在卷可參（見C10卷第146頁、第186頁），
    若依中興銀行「本行辦理以股票為擔保授信業務暫行措施」
    之規定，當時以國產汽車股票為擔保品之放款值僅能以估價
    金額50％為限。又上開規定係於86年1月9日由中興銀行第2
    屆第61次常董會修訂通過之暫行措施，而該暫行措施第4條
    亦明訂：「前述措施得隨時視股票市場變化另訂暫行方案。
    」之規定，又依中興銀行授信擔保品調查鑑價要點第45條第
    2款第5目，中興銀行所規範以股票為擔保品之放款值，原則
    上最高以60％為限。然而前者之規定既屬「暫行措施」，復
    有得隨時視股票市場變化另訂暫行方案之彈性作法，即意味
    該規定位階甚低，頒佈之機關即中興銀行常董會有權隨時視
    股票市場變化，再因個案另訂暫行方案取代之。另證人徐小
    雲、乙○○均證稱，常董會之決議得破除常董會所規定之暫
    行措施等語如上述（見C2貸案形式審查G部分），而證人即
    原任中興銀行總行審查部審查員之賴浩達亦於97年1月22日
    本院審理時證稱，伊記得從84年開始，中興銀行對於股票貸
    款的規定一直有在修訂，好像是在84年、85年的時候，有授
    權總經理做成數的調整，這個案子成數沒有按照當初的規範
    ，應該是送到總行的主要原因，要破除的話，要提升到授信
    權限的上一個階層，總經理應該是最高權限，這件是送到總
    經理，C3貸案這並不是一個批覆書或是授信案，而是台北分
    行去爭取整批性的貸款，這樣的貸款是需要讓總行瞭解這樣
    方式來承作是否可行，中興銀行針對股票貸款的暫行辦法應
    該是要看本益比，那時候的本益比不曉得是多少，分行希望
    可以以這個條件來申請承作，在84年暫行條例第1版的時候
    ，有提到授權總經理去做核定，這個案子有簽核到總經理，
    我們認定總經理應該可以針對這樣專案的成數來作決定，當
    初常董會有授權總經理84年確實有授權給總經理（見本院卷
    十第43頁反面至第45頁），而其於92年10月28日在調查局接
    受詢問時則證稱，對於股票質押貸放成數，中興銀行85年4
    月18日第2屆第31次常董會中對於以股票為擔保之授信權限
    ，說明二中規定「授權總經理得視股票市場變化核定本益比
    貸放成數」，所以對於貸放成數為何同意以6成核貸，是依
    照分行的要求，按該規定轉呈總經理裁示。另外中興銀行86
    年1月16日（86）興銀審字第0103號修正之「總行授信審查
    階層審查權限準則」第6條亦規定「…各類授信案件，因不
    符『營業單位授信授權準則』或其他授信作業規定…尤其上
    一授權階層人員核定…」所以禾豐集團以股票質押並以6成
    核貸，伊亦依該規定報請上一授權階層總經理核定等語（見
    G4卷第89頁，此部分證詞具有證據能力，理由同C1貸案部分
    證人葉祝君於調查局所為證詞之說明），此部份證詞既係證
    人賴浩達於92年間所為，其就細節之記憶自較在本院審理時
    之證詞更清晰，故證人賴浩達關於中興銀行85年4月18日第2
    屆第31次常董會對於以股票為擔保之授信權限，授權總經理
    得視股票市場變化核定本益比貸放成數等證述，當為可信。
    本件C3貸案之17件貸款申請於87年1月6日總行批覆之前，中
    興銀行台北分行經辦人員吳文裕曾簽請總行核定由每戶本人
    提供之國產汽車公司股票35萬股設定質權，每股鑑價值60％
    以正擔保承作，餘以加強信用承作，此簽呈業經總經理即被
    告甲○○批可（見本院函覆卷第176-177頁），依前揭說明
    ，被告甲○○既已經常董會授權核定本益比貸放成數，本件
    C3貸案自得合法破除中興銀行「本行辦理以股票為擔保授信
    業務暫行措施」規定之限制，則該貸案以60％之貸放比率合
    算放款值，並未違反中興銀行關於授信審查之內部規章。公
    訴人以C3貸案之貸放比逾越中興銀行「本行辦理以股票為擔
    保授信業務暫行措施」之本益比限制，而認被告等人均有違
    背其等任務之行為云云，即不足採。
  H.再者，起訴書雖謂「甲○○明知依據『中興商業銀行總行授
    信審查階層審查權限準則』規定，總經理核定權限為每戶擔
    保與無擔保合計最高限額1億元，且本案無論就授信條件、
    申貸用途、借保關係及擔保品內容而言均屬高度相關案件，
    而台北分行亦以整案報簽，故應視為同一案件，應提報中興
    銀行常董會議通過始得貸放，竟仍予逕行核定授權台北分行
    逕行核貸本案」云云，然查，依中興銀行辦理授信戶「同一
    關係人」授信應行注意事項第5條規定：「營業單位及總行
    審查階層對於同一關係人下之自然人及關係企業之授信核貸
    權限，以個別授信戶單獨計算，惟如全體關係人總授信中屬
    正擔保以外之授信總額限度超逾營業單位授信授權時，應報
    送總行備查後辦理。」可知，縱算數自然人或企業間屬同一
    關係人之範圍，其授信核貸權限，仍係以個別授信戶單獨計
    算，並非如起訴書所謂「應視為同一案件，應提報中興銀行
    常務董事會議通過始得貸放」之處理模式。本件C3貸案17位
    貸款申請人各別申請額度均為1500萬元，其中短期擔保貸款
    為1300萬元，短期信用貸款則為200萬元，而依中興銀行總
    行授信審查階層審查權限準則之規定，中興銀行總經理之擔
    保授信審查權限於甲類為1億元、乙類為8000萬元，無擔保
    授信審查權限部分，於丙類為8000萬元，於丁類為3000萬元
    ，無論擔保授信或無擔保授信部分，均遠高於C3貸案各申請
    人之申請額度。本件C3貸案之各貸款案申請人均為禾豐集團
    同一關係人範圍之事實，業經本院說明如上，惟被告甲○○
    依前揭應行注意事項與審查權限準則之規定，自應有合法權
    限核批C3貸案之各項申請。公訴人主張被告甲○○越權核批
    本件C3貸案之各項申請，是被告等人所為均屬違背任務之行
    為云云，當屬誤解。
  貸案之實質審查：
    綜上所述，中興銀行就宋曉黛、謝美玉、莊玉青、劉松宏、
    黃秀鳳、郭文欽、李東旭、張恩得、黃宏旭、陳淑珠、黃林
    雪娥、莊玉娟、陳慧貞、鄭新淦、張政業、黃正民及李士德
    之C3貸案之授信、撥貸程序，並無其他違反起訴書所列中興
    銀行所頒佈之各種授信業務相關規章情事。另公訴人亦未舉
    證被告甲○○、簡萬三、金桐林、莊俊達、徐雲權等於授信
    、撥款程序中，有何違反其他銀行授信法律、主管機關令函
    規定之情事，因此C3貸案之核貸、准許決定，是否有違背中
    興銀行委託予被告等人之任務而該當於刑法背信罪，當視該
    貸款案在實質上是否屬於無可貸性，而被告等人仍基於背信
    故意以及為自己或第三人之利益或損害本人利益之不法意圖
    ，違背其任務，濫用其授信、核貸之權利而損害中興銀行之
    財產或其他利益而定。茲以前述5P原則，透過借款戶、資金
    用途、還款來源、債權保障、授信透視等5大因素的評估，
    以衡量授信戶信用的標準實質審查C3貸案可貸性之存否。經
    查，依申貸人宋曉黛、謝美玉、莊玉青、劉松宏、黃秀鳳、
    郭文欽、李東旭、張恩得、黃宏旭、陳淑珠、黃林雪娥、莊
    玉娟、陳慧貞、鄭新淦、張政業、黃正民及李士德之徵信報
    告、個人資料表及於申貸前一年度（即85年度）綜合所得稅
    申報書之記載可知，其等85年之收入金額及財產淨值分別為
    宋曉黛132萬元、20萬元，謝美玉469萬元、2265萬元，莊玉
    青150萬元、1547萬元，劉松宏55萬元、負46.4萬元，黃秀
    鳳107萬元、400萬元，郭文欽58萬元、1900萬元，李東旭95
    萬元、30萬元，張恩得104萬元、80萬元、黃宏旭246萬元（
    財產淨值）、陳淑珠121萬元、942萬元，黃林雪娥115萬元
    、584萬元，莊玉娟121萬元、1520萬元，陳慧貞190萬643 5
    元（年收入）、鄭新淦129萬元、1865萬元、張政業370萬元
    、1510萬元、黃正民140萬元、2738萬元、李士德89萬元、
    2200萬元（見C3卷第5-6頁、第9-10頁、第15-16頁、第24-2
    5頁、第42-43頁、第53-54頁、C5卷第243-244頁、C3卷第69
    -70頁、第81-82頁、C5卷第122-123頁、C3卷第98-99頁、C5
    卷第134-135頁、第129頁、C4卷第16頁、第24-25頁、C5卷
    第172-173頁、C4卷第42-43頁、第53-54頁、第64-65頁），
    其等7人之財產狀況與所借貸之1500萬元相較，均非完全無
    法負擔其利息支出，且而此17人經查詢聯合徵信中心，均無
    逾期授信或退票之記錄，信用狀況良好，此有上開徵信報告
    及授信批覆書在卷可參，而其等提出之國產汽車公司股票成
    本價證券面額為10元，其3個月平均價為62.74元，承做前一
    營業日之收盤價為66.00元，是鑑定價格為62.74元，以35萬
    股計算之，該擔保品之總價為2195萬9000元，此有有價證券
    質押品鑑定表1紙附卷可參（見C3卷第14頁），依貸放比率
    60％計算之，則就擔保部分原可放款1317萬5400元，然本件
    就短期擔保放款部份僅承做1300萬元，其餘作為短期信用放
    款之加強擔保，故以擔保品價值衡之，債權保障條件尚屬充
    足，以此借款戶及保證人之整體條件，並非絕對無可貸性。
    另宋曉黛、謝美玉、莊玉青、劉松宏、黃秀鳳、郭文欽、李
    東旭、張恩得、黃宏旭、陳淑珠、黃林雪娥、莊玉娟、陳慧
    貞、鄭新淦、張政業、黃正民及李士德之貸款目的均為投資
    理財所需，並擬以個人投資收入及處分投資標的作為還款來
    源等情，亦有上開授信批覆書之說明可資參照，其借款資金
    用途並非不正當，亦無缺乏還款來源之情事。另C3貸案申請
    當時，禾豐集團尚未涉弊案，且亦無陷於嚴重虧損之跡象，
    其之社會評價與授信人員所能取得之新聞資訊，均無可能判
    斷為無授信之可能，而當時國產汽車公司之經營情形、財務
    結構及獲利狀態均屬優良，其集團之前景亦佳等情業如前述
    （見C2貸案之實質審查部份），就資金貸放後之展望而言，
    雖附隨一定之風險，然難謂極可能流於呆滯，以近代銀行業
    界關於授信業務所著重之5大面向評估之，容難認有何絕對
    不得貸予之事由。因此公訴人認被告甲○○、簡萬三、金桐
    林、莊俊達、徐雲權等人在本件貸款案之授信過程中之所為
    ，有共同違背中興銀行所委託任務之行為云云，並非可採。
  4.綜上所述，被告甲○○、金桐林、莊俊達、徐雲權、林竹雄
    、簡萬三等人在禾豐集團所申請本件C1、C2、C3貸款案之授
    信程序中所為，並未違反法律、主管機關令函及中興銀行內
    部規章之規範，公訴人之舉證尚難使本院得出被告甲○○、
    金桐林、莊俊達、徐雲權、林竹雄、簡萬三等人於主觀上具
    有背信故意以及為自己或第三人之利益或損害本人利益之不
    法意圖，復於客觀上存在違背任務行為事實之心證，即難以
    此認定被告等有何刑法第342條第1項之背信罪犯行，此外，
    本院復無其他積極證據堪認被告等人確有公訴人所指訴背信
    行為，故此部分應認不能證明被告等犯罪。
四、起訴書犯罪事實欄D部分：
（一）公訴意旨略以：
  1.87年3月中興銀行召開股東會並改選第3屆董事及監察人前夕
   （87年5月29日召開），被告甲○○為求能掌控董、監事席位
    ，以繼續保有中興銀行之經營主導權，遂與禾豐集團負責人
    即被告張朝翔約定，由被告張朝翔提供禾豐集團職員為人頭
    貸款戶，向中興銀行台北分行貸款，所貸得資金將全數用以
    購買中興銀行股票，並交由中興銀行台北分行取回自行保管
    前開股票，股票之委託書則於董、監事改選時運用，確保經
    營主導權等情，即指示被告徐雲權依據前述約定辦理禾豐集
    團之貸放案，亦將上情告知被告莊俊達、簡萬三等人。被告
    張朝翔便以禾豐集團職員林淑惠及廖振榮兩人作為向中興銀
    行台北分行辦理貸款之人頭貸款戶，被告甲○○、簡萬三、
    莊俊達及徐雲權等人均明知被告張朝翔係該貸款案之實際借
    款人，林淑惠及廖振榮兩人僅係禾豐集團所提供之人頭貸款
    戶，且前開兩貸款戶共計5000萬元之貸款保證人均為禾豐集
    團負責人張朝翔及張朝喨，係屬「同一關係人」，另前開貸
    款實際上係被告甲○○為購入中興銀行股票以鞏固經營權之
    用等情，竟仍進行前述貸款。被告徐雲權遂交由台北分行經
    辦員吳文裕製作前開兩人之徵、授信等貸款資料，經其簽核
    後送交總行審查部審核，經審核部莊俊達、簡萬三及甲○○
    審核同意分別核貸予林淑惠及廖振榮各2500萬元後，由禾豐
    集團利用林淑惠及廖振榮兩人之名義，將所貸得之5000萬元
    全數購入中興銀行股票2555千股，並由中興銀行台北分行自
    行保管上揭股票，嗣後禾豐集團再以提供委託書方式，助被
    告甲○○等繼續保有中興銀行經營主導權。俟87年9月禾豐
    集團張朝翔、張朝喨等人因挪用禾豐集團資產炒作國產汽車
    公司股票失利致生資金缺口前夕，被告張朝翔另以禾豐股份
    有限公司之名義，以申請經常性週轉金為由，再向中興銀行
    台北分行申請無擔保信用貸款5000萬元，用以償還前開林淑
    惠及廖振榮之5000萬元之貸款，至87年11月間禾豐集團發生
    財務危機後，前開禾豐股份有限公司5000萬元貸款案旋即發
    生延滯繳息之情迄今，致生損害於中興銀行全體股東之利益
    ，因認被告甲○○、簡萬三、莊俊達、徐雲權、張朝翔等均
    涉有刑法第342條第1項之背信罪嫌云云。
（二）適用法律：
    按犯罪事實應依證據認定之，無證據不得認定犯罪事實，又
    不能證明被告犯罪，應諭知被告無罪之判決，刑事訴訟法第
    154條第2項、第301條第1項分別定有明文。而刑事訴訟法上
    所謂認定被告犯罪事實之證據，係指足以認定被告確有犯罪
    行為之積極證據而言，苟積極證據不足為不利於被告事實之
    認定時，即應為有利於被告之認定，更不必有何有利之證據
    ，最高法院著有29年上字第3105號及30年上字第816號判例
    可參。而背信罪之構成要件、商業銀行之運作機制、授信業
    務之風險控管、刑事法院之審查界線等說明及本院之判斷標
    準，均已於論證上開A部分被訴事實何以無罪之理由中詳盡
    解釋，茲不再贅述。
（三）不爭執事項及被告等之辯解
    訊據被告甲○○、簡萬三、莊俊達、徐雲權、張朝翔等人固
    均坦承伊等於上開期間分別於中興銀行擔任總經理、副總經
    理、審查部第二科科長、台北分行經理及禾豐集團實際負責
    人，且中興銀行確曾於起訴書所載日期，對禾豐集團員工林
    淑惠及廖振榮各2500萬元，並由禾豐集團利用林淑惠及廖振
    榮兩人之名義，將所貸得之5000萬元全數購入中興銀行股票
    2555千股，並由中興銀行台北分行自行保管上揭股票，等事
    實，惟均堅詞否認有何背信之犯行。
  1.被告甲○○辯稱：
（1）有關同一關係人授信額度之規定，僅有上限限制規定，至
     於上限之下究竟多少為當並無規定，皆容待各銀行掌握授
     信實權者，憑專業知識予以裁量。是凡屬專業知識裁量範
     圍內之授信案件，只有裁量當否之問題，無涉違法。查授
     信案件除非放款申請書載明係同一關係法人戶或同一關係
     自然人戶，否則伊殊無從得知各申貸集團有何者屬於同一
     關係人。又本案各授信案件如具同一關係人關係者，承辦
     之營業單位及審查部即應於授信資料中揭露，並登載關係
     戶數及授信餘額，且同一關係人皆有建檔控管，總行亦求
     分行確認未逾同一關係人授信總額始得撥款，伊並無要求
     隱匿或違法撥款。而各承辦人員亦均證稱經辦過程均有審
     核申貸戶是否係屬同一關係人且於撥款前業經確認，並無
     違反規定。
（2）按中興銀行「辦理以股票為擔保授信業務暫行措施」第2條
     雖有放款值須受股票本益比限制之規定；惟依前開暫行措
     施第1條及第4條、與中興銀行「總行授信審查階層審查權
     限準則」第6條規定，足見中興銀行內部規章悉由常董會依
     其職權所制定，用以作為各級營業單位辦理授信之依據及
     作為審查稽核各級營業單位有無遵守授信規章辦理授信之
     準繩，其規定內容無以拘束常董會。尤其是銀行授信規章
     之修訂，有一定作業程序，非旦夕之間所能完成，因此凡
     屬營業單位遇有可疑為銀行內規所不許之情況，仍可依據
     上開規定程序，送呈上級單位或常董會基於銀行利益考量
     ，予以審核決議。而中興銀行因應市場競爭亦有授權總經
     理即伊得依個案決定貸放成數。
（3）授信案件自申請、審查、審議、批示及撥貸，非但需有專
     業知識人員方能處理，且其參與之相關人員眾多，貸款條
     件是否合乎准貸規定，有無缺漏，必然難逃眾多專家之審
     查。況伊就授信案件未對各級經辦人員施予必須通過之壓
     力，更未指示其等須置法規不顧。
（4）故伊就公訴人起訴之D部分事實，並無構成刑法第342條第1
     項之背信罪。
  2.被告莊俊達辯稱：
（1）伊不識禾豐集團之任何人，亦未曾有任何接觸，伊毫無意
     圖為禾豐集團不法所有之動機，禾豐集團之授信案件係自
     中興銀行台北分行及東門分行送交總行進行審查，依規定
     不能與貸款人接觸，事實上亦無接觸，完全依據分行所送
     書面資料審核，伊無從得知禾豐集團係利用員工名義申請
     信用貸款，有分散貸款集中使用之情形，豈能以貸款戶取
     得貸款之後使用狀況，推斷被告事先知情。況且伊均依授
     信程序，逐級審核，並充分揭露禾豐集團借貸狀況之資訊
     ，並無違背職務之情形。
（2）審查科僅有書面審查權限，擬具初審意見，並非對授信申
     請案核定准許，僅是揭露審查資訊供授審會審議，擬具初
     審意見時，審查科長亦無退件權，對於授信案件也無准駁
     之權，僅審查部經理有退件權，檢察官顯係誤認伊對申貸
     案件有核定權。
（3）依中興商業銀行辦理授信戶同一關係人授信應行注意事項
     第五項規定，及台北分行承辦放款人員之相關證詞，均認
     禾豐集團員工申貸案係屬員工個人貸款，並非禾豐集團之
     同一關係戶，且自總行審查部書審立場，亦無從判斷申貸
     案件屬同一關係戶。足證伊擔任審查部科長時，對於禾豐
     集團員工申貸案，未列為同一關係人戶，而依個別戶送呈
     副理、經理、副總經理、總經理核定，均屬依法為之。
（4）檢察官雖稱國產公司股價本益比超過百分之25，不應以股
     票鑑定價值6成核貸，但首先，本益比或貸放成數限制，並
     非決定辦理以股票為擔保授信業務之必要因素；其次，股
     票暫行措施僅用以拘束分行，因超出分行權限者，應將貸
     案上呈總行，由審查部經理決定，以破除六成之限制；再
     者，站在總行不受暫行措施限制之審查立場，本案考量國
     產汽車每年獲利3到4塊，股價維持在50-60元，屬第一類的
     上市公司，居產業上龍頭地位，伊依中興銀行規範為審查
     後送承轉副理林竹雄、副總經理兼審查部經理簡萬三同意
     後，再承轉副總經理金桐林同意後，轉呈總經理核定，並
     未違反中興銀行對於放款的相關規定。
（5）有關廖振榮、林淑惠向中興銀行貸款後，用以購買中興銀
     行股票，惟伊審查此案時，並不知廖振榮、林淑蕙要將貸
     得款項購買中興銀行股票，亦無從知悉其貸得款項是否有
     集中使用的情形。且未自甲○○處接獲任何不法指示，均
     依照中興銀行放款相關規定辦理貸案，自無與甲○○簡萬
     三、金桐林有犯意聯絡或行為分擔。
（6）故伊就公訴人起訴之D部分事實，並無構成刑法第342條第1
     項之背信罪。
  3.被告徐雲權辯稱：
（1）經辦吳文裕係台北分行負責國產汽車企業集團之授信往來
     窗口，故廖振榮、林淑惠申貸仍歸由吳文裕為承辦人，伊
     未特別指示交辦。且依徵授信規則規定程序完成後，將全
     套徵信查詢資料隨同徵信報告，授信批覆書報送總行審核
     ，伊並無違法之處。
（2）況授信案之保證人都是張朝翔、張朝喨，依本行辦理授信
     戶「同一關係人」授信應行注意事項第2條第8款規定，應
     歸併為同一關係人，更應注意依第4條第1款規定，對同一
     人或同一關係人之授信限額逾越銀行法之規定，授信金額
     過度集中或藉分散借款集中使用之情形。惟查依借款人廖
     振榮、林淑惠所述係各自申貸，各自就撥放之款項購買中
     興銀行股票，分別為廖振榮128.4萬股、林淑惠127.1萬股
     合計為255.5萬股，顯然並無公訴人所指分散借款集中使用
     之情形。
（3）銀行是屬於營利事業機構，對於廖、林二人不急於售出中
     興銀行股票以償還貸款，而改以禾豐公司名義借款償還，
     依貸款銀行之立場而論，銀行之業績不致有減少現象，更
     不會影響收益，而且債權確保亦無疑慮，益見伊絕無損害
     中興銀行利益之不法意思，應無成立背信罪之餘地。
（4）涉及授信案件之風險與債權安全，因伊非屬甲○○總經理
     之親信，其不會直接指示辦理。本案直至股東大會前夕，
     台北分行從未取得股東大會出席委託書，無公訴意旨所謂
     「指示徐雲權依據前述約定辦理禾豐集團貸款案」情事。
（5）故伊就公訴人起訴之D部分事實，並無構成刑法第342條第1
     項之背信罪。
  4.被告張朝翔辯稱：
（1）公訴意旨及犯罪清單並未有任何證據證明王志雄或甲○○
     與伊就違背審核或違反授信程序有所討論或協議，顯見其
     間就背信罪構成要件並無意思之聯絡。至於貸出款項用以
     購買中興銀行股票或購買其他股票，與犯罪構成要件並無
     關連。
（2）貸款購買中興銀行股票非為鞏固王家經營權：首先，伊所
     經營之國產公司原即為中興銀行原始股東，從來所有股權
     就支持王家經營，眾所周知，經營權如有爭議或股權不足
     ，應係以較少成本，在市場上依法購買委託書，斷不可能
     以較高之成本購買股票，而來鞏固經營權，而事實證明，
     伊所購買之股票與王志雄或甲○○擔任董事或經營權，亦
     不起任何之作用。其次，貸款利息由伊繳納，購買股票後
     之漲跌風險由伊自負，故純係為增加中興銀行之持股而購
     買，並非為鞏固王家經營權，且若王志雄或甲○○意在為
     董事選舉而購買中興銀行股票，大可自行找人頭戶貸款購
     買，風險自負又可控制，無庸大費周章透過伊找人頭購買
     ，顯見公訴意旨之認定，亦有違經驗法則。
（3）故伊就公訴人起訴之D部分事實，並無構成刑法第342條第1
     項之背信罪。
（四）D部分之事實認定及理由：
  1.公訴意旨雖認被告甲○○、簡萬三、莊俊達、徐雲權、張朝
    翔等人參與D部分各案之行為，涉犯刑法第342條第1項背信
    罪嫌，然並未具體指明本部分起訴事實中，被告等人究竟違
    反何法律、主管機關令函或中興銀行內部規章之規範，僅係
    敘述被告張朝翔提供禾豐集團職員林淑惠、廖振榮為人頭貸
    款戶，向中興銀行台北分行貸款，所貸得資金將全數用以購
    買中興銀行股票，並交由中興銀行台北分行取回自行保管前
    開股票，股票之委託書則於董、監事改選時運用，確保經營
    主導權等情，即遽認被告等人涉犯刑法第342條第1項之背信
    罪。然凡刑事法律必然有其構成要件，該當於構成要件同時
    具備違法性之行為，始為刑法所處罰之行為。而諸如以人頭
    戶貸款、以貸款之金錢購買股票以支持某人競選董事等行為
    ，固然在社會道德層面有其可議之處，甚至在民事上或有可
    能必須負其賠償責任，然而其並不當然構成該當刑事法律構
    成要件之事由。例如，以人頭向銀行貸款之行為，銀行法、
    財政部令函及中興銀行內部規章，業均已以同一關係人之貸
    款限制作為規範之標準，在合於上開規定之範圍內，縱然係
    以人頭戶申請貸款，亦非絕對為法所不許，更不能據此即認
    此屬刑法背信罪之行為。又將所貸得之資金購買股票，亦屬
    憲法第15條所保障之個人財產權範圍，其如何運用所購得之
    股票，並非國家公權力所能恣意干涉。因此被告等人是否因
    參與本件D部分貸案而觸犯刑法背信罪，容應由形式及實質
    上審查之，不能徒以起訴書所記載之空泛事實，遽予論處被
    告等人之刑責。本件起訴書雖提出被告徐雲權、簡萬三、張
    朝翔分別於偵查中之陳述、證人賴浩達、廖振榮之證詞，與
    寶來證券股份有限公司分戶歷史查詢單、中興銀行87年9月1
    4日審二字第87212號公文其上便條、卷附廖振榮等2人貸案
    之徵信報告、授信申請書及授信批覆書、簽呈及常董會會議
    記錄等資料為據。
  2.經查：
（1）D1貸案部分：
    中興銀行分別於87年3月19日批准禾豐集團員工林淑惠、廖
    振榮經常性週轉金貸款2500萬元等情，有中興銀行授信申請
    書各1份附卷可稽（見C7卷第142-145頁，復為被告等人所不
    爭執，應堪認為真實。
（2）D2貸案部分：
    中興銀行於87年9月14日批覆核准禾豐股份有限公司經常性
    週轉金貸款5000萬元等情，有中興銀行授信批覆書、授信申
    請書各1份附卷可稽（見C9卷第59頁之未編頁碼次頁、第60
    頁），復為被告等人所不爭執，亦堪認為真實。
  3.惟本院就D1、D2貸案之審查程序依形式上是否違反授信法規
    ，及實質上是否該當違背任務之構成要件，分述如後：
（1）D1貸案部分：
  貸案之形式審查：
    起訴書雖並未說明犯罪事實D部分被告等人究竟違反何規定
    ，以致本院無從審查公訴人此部份起訴之被告形式上違背其
    等之何種任務。惟由起訴書所記載之事實，可得知公訴人認
    為林淑惠、廖振榮為禾豐集團之同一關係人，並且均將所貸
    得之款項交由被告張朝翔統一運用，違反中興銀行辦理授信
    戶同一關係人授信應行注意事項第4點第1款：「辦理同一關
    係人之授信，除應依照有關法令及本行有關規定加強徵信審
    核外，尤須特別注意：(一)對同一人或同一關係人之授信限額
    有否逾越銀行法之規定、授信金額過度集中或藉分散借款集
    中使用之情形。」之規定；另被告徐雲權將林淑惠、廖振榮
    之徵信、授信程序均交由中興銀行台北分行經辦人員吳文裕
    一人兼辦，有違中興銀行授信業務規則第14條第2項後段：
    「對於同一授信戶之徵信及授信，以不由同一人兼辦為原則
    。」之規定；又被告等均對上開貸款之款項均係供張朝翔購
    買中興銀行股票，以支持被告甲○○掌控董、監事席位，是
    該貸款不宜承做，應婉拒而未予婉拒，違反中興銀行授信案
    件審核程序處理要點第3條前段：「本行於受理授信申請案
    件前，應由營業單位主管授信業務之授信人員與申請人先行
    洽談，並作成洽談紀錄，如認為不宜承做者即予婉拒等事項
    。」等3項規定，茲逐一說明如下：
  A.中興銀行台北分行於86年間多數貸案之徵信、授信程序均係
    由中興銀行台北分行之同一位經辦人員辦理等情，業經證人
    葉祝君、徐小雲、陳泰源、汪潔漪證述在卷（見C1代案之形
    式審查A部分），另證人吳文裕則於調查局人員詢問時證稱
    ，徵信報告雖然是伊作的，但還是蓋用他人的章，是為了徵
    、授信避免是同一個人，這在中興銀行已經行之有年，真正
    的製作人是伊，禾豐集團的企業戶是由伊負責辦理的客戶，
    被告徐雲權與廖振榮、林淑惠談好之後，就交給伊辦等語（
    見C6卷第44-45頁，又此部分證詞具有證據能力，理由同證
    人葉祝君於調查局所為證詞之說明），顯見於中興銀行台北
    分行之授信程序中，由承辦授信之人員兼辦授信業務，於本
    件貸案申請當時仍屬慣例，本件D1貸款案件中確有出現辦理
    徵信、授信程序為同一人之現象，應堪確認，此種作法即有
    違中興銀行授信業務規則第14條第2項後段之規定。
  B.惟按在實務運作上，銀行營業單位時常會有業務量過多而經
    辦人員不足之困擾，以致無法完全按照規章行事，然徵信程
    序與授信程序之所以要求原則上須分由不同人辦理，其目的
    乃因專責徵信之人於調查申請授信之對象之信用及分析其財
    務結構時，能較為客觀中立，使申請者之優缺點均能顯現，
    以供授信決策人員審酌之。因此若此徵信作業之成果確能達
    到客觀中立分析優缺點之目標，未隱藏或忽略可能之缺失或
    應注意之點，則縱使違反前揭中興銀行授信業務規則第14條
    第2項後段規定，而由辦理授信人員兼辦徵信業務，在刑法
    評價上，亦難謂屬於製造不被容許風險的行為，具有阻卻構
    成要件之效力，而該違反規定之兼辦徵、授信行為，即非屬
    刑法第342條第1項背信罪之構成要件行為（詳見C1貸案之形
    式審查B部分之說明）。
  C.經查，本件D1貸案申請人林淑惠、廖振榮之徵信、授信作業
    雖均係分別由同一人承辦，然觀之林淑惠、廖振榮之徵信報
    告內容，就申請人所有之各項不動產、銀行存款、有價證券
    等財產資料均以充分查證，並詳列其前一年度之收支情形（
    見C7卷第154-155頁、第158-159頁），實已以正常徵信管道
    之方式，取得並揭露貸款申請人林淑惠、廖振榮之財務、信
    用狀態，並無隱匿、虛報情事。是此徵信程序雖係由授信經
    辦人員所兼辦，然其徵信報告亦已充分呈現申請授信對象之
    各項資訊提供授信決策者審酌，且當時縱由中興銀行台北分
    行之其他職員辦理徵信業務，亦難證明可得出超越上開授信
    經辦人員所製作徵信報告品質之徵信結果，故由D1貸案授信
    經辦人員逕行分別兼辦林淑惠、廖振榮之徵信、授信程序，
    違反中興銀行授信業務規則第14條第2項後段，然此僅能認
    為屬因便宜行事所形成之程序上瑕疵，尚難謂其等之徵信作
    業造成了刑法評價上的不被容許風險，因而將其評價為該當
    於刑法背信罪之違背任務之行為。而未阻止由同一人兼辦徵
    信、授信業務慣例之被告甲○○、簡萬三、莊俊達、徐雲權
    等人，亦不能因本件徵信程序違反上開程序規定，而遽認構
    成背信行為。
  D.其次，公訴人雖認為被告徐雲權違反中興銀行授信案件審核
    程序處理要點第3條前段之規定，於認為不宜承做之案件時
    ，未予婉拒，仍接受林淑惠、廖振榮之申請，以將上開貸款
    之款項供張朝翔購買中興銀行股票，支持被告甲○○掌控董
    、監事席位，是該貸款不宜承做而承做，屬違背其任務之行
    為云云。然查，中興銀行於81年1月4日創立時之資本額為13
    5億元，嗣於86年5月12日由盈餘、員工紅利轉增資6億3690
    萬9900元，亦即原資本額之4.72％，共計資本額為141億369
    0萬9900元，在第3屆董事會改選（87年5月29日）前仍維持
    此資本不變，有中央存款保險股份有限公司97年11月28日存
    保特查字第0970021375號函所附之附表、會議紀錄在卷可參
    （見本院函覆卷第110頁、第112-122頁）。依上開函文，中
    央存款保險股份有限公司雖未保存中興銀行第3屆董事當選
    名單、當選票數及徵求委託書之紀錄（見本院函覆卷第111
    頁），然由財團法人中華民國證券櫃臺買賣中心92年11月18
    日（92）證櫃交字第11845號函所附之中興銀行自85年1月起
    至87年12月止董監持股比例變化之資料可知，王玉雲、華榮
    電線電纜股份有限公司（王玉雲掌控之法人持股）、王李素
    梅（王玉雲之妻）、王志雄（王玉雲之子）之持股分別為5
    萬股、1490萬股、261萬6000股、2490萬7000股，而被告甲
    ○○則係自85年6月開始持股10萬股。上開5人於86年7月分
    別增加其等之持股為182萬6750股1557萬0500股、273萬3720
    股、2602萬7815股及20萬9000股，至86年8月，華榮電線電
    纜股份有限公司大幅增加持股為786萬2750股，又於86年9月
    增為902萬2750股，其餘4人則均維持不變。換言之，王玉雲
    家族於檯面上之持股（尚未含王玉雲藉由其他法人、自然人
    所持有之股票）自85年1月起即有增無減，至87年5月29日中
    興銀行第3屆董事會改選之前，由原先所持之4247萬3000股
    增加為5335萬4785股，其增幅為25.62％。另被告甲○○之
    持股亦有增無減，由86年6月之10萬股增加至87年5月29日前
    之20萬9000股，增幅更高達109％，由此觀之，王玉雲家族
    、被告甲○○之控股比例並無稍弱之現象。是王玉雲家族成
    員既能於中興銀行第1屆、第2屆董事會選舉時掌控多數席次
    ，在第3屆董事會改選前，其家族持股增幅達25.62％，遠高
    於中興銀行於86年5月12日增資4.72％之比例，尚難認該次
    改選前王玉雲家族有經營權鬆動，需增加控股數量以免喪失
    董事席次之情形。且證人即原任中興銀行常董會秘書之陳欽
    義亦於檢察官訊問時具結證稱，中興銀行87年改選董監事成
    員，當時有5個監察人，董事有21個、7個常務董事。依當時
    情形，需要持股20萬至30萬股才能當選一席，該屆市場派有
    3位董事，所以產生1位常董，張平沼是唯一市場派常務董事
    ，董監改選相關配票事宜伊是聽從董事長王玉雲的指示，再
    由伊跟元富證券聯繫，委託書是請分行經理向客戶收取再交
    到董事會辦公室，伊再交給元富證券，第2屆徵求的委託書
    數量伊不記得，但一定超過一半等語（見F1卷第373頁、F2
    第30-31頁，該證詞依刑事訴訟法第159條之1第2項，具有證
    據能力），顯然當時王玉雲之持股自第1屆至第3屆董事會以
    來，未見稍減，且經由各地營業單位管道，掌握蒐集股東委
    託書之絕對優勢，其繼續保有經營權、當選及支持他人當選
    董事之實力仍甚為鞏固。另證人陳欽義復證稱，甲○○當選
    董事與否，不會影響他的總經理職位，因為他是屬於銀行法
    規定的專業經理人，他們的持股比例遠低於一般的董事得票
    數等語（見F2卷第30頁，該證詞依刑事訴訟法第159條之1第
    2項，具有證據能力），核與上開甲○○之持股情形相符，
    而被告甲○○前任之中興銀行總經理謝金鐘、中興銀行副總
    經理金桐林均當選中興銀行第1屆董事會董事，被告甲○○
    、金桐林亦於84年3月25日當選為中興銀行第2屆董事會董事
    ，有中興銀行第1屆董事名冊、第2屆董監事通訊資料一覽表
    各1份在卷可參（見E5卷第3-12頁），衡以被告甲○○持有
    中興銀行股票數量原即不多，在85年6月之前甚至無持有中
    興銀行股票之記錄，仍能當選第2屆董事會董事，顯然應係
    經由當時經營權主導者王玉雲之支助始得為之。可見被告甲
    ○○辯稱，中興銀行經營者王玉雲家族依慣例會支持總經理
    當選一席董事等語，並非無據，且依證人陳欽義之證述，是
    否當選董事，對於被告甲○○總經理之職務亦無影響，則公
    訴人認定被告甲○○為能求掌控董、監事席位，繼續保有中
    興銀行經營主導權之動機，而以全數購買中興銀行股票為條
    件，同意核准本案D1貸案云云，即有可疑。又查，證人張平
    沼亦於檢察官訊問時證稱，伊係中興銀行第3屆董事會董事
    ，亦為常務董事，當時中興銀行第3屆董事會選舉時，王玉
    雲跟伊聯繫，希望大家和諧來決定董事席次，所以伊就把持
    股委託書交給股務代理，是交給王玉雲的秘書室，他們如何
    處理伊不清楚，當時伊的持股大約可以當選4到5席，但為和
    諧就讓步，伊取得3席董事，但因為證管會認為伊的關係企
    業中證券公司持股不能支持自己人當董事，所以後來辭掉2
    席等語（見F2卷第51頁，該證詞依刑事訴訟法第159條之1第
    2項，具有證據能力），顯然第3屆董事會改選時，雖有市場
    派張平沼積極介入，然因與王玉雲協調成功，並未爆發公司
    派、市場派之重大爭執，該次選舉亦非競爭激烈而急需藉由
    張朝翔貸款奧援之需要。再參以證人即被告張朝翔於本院審
    理時證稱，禾豐集團是中興銀行的原始股東，早在被告認識
    甲○○之前，已經就有跟中興銀行往來，禾豐集團在87年3
    月間以員工名義向中興銀行申請貸款的款項是用來買中興銀
    行股票，因為禾豐集團本來就是中興銀行的原始股東，所以
    伊就支持，而且在銀行要上櫃轉上市之前，是很好的投資時
    間，其股票也是非常恰當的投資標的物，這是慣例，伊也不
    止投資中興銀行，也投資了台新銀行和玉山銀行、富邦銀行
    ，這些伊都是原始股東，只要資金範圍的許可，投資銀行也
    是伊的既定策略，沒有跟被告甲○○談到這件事情，要買股
    票時也未告知甲○○，伊那時候是把這些股票的委託書交給
    中興銀行，然後沒有寫任何的東西，就是授權給他們去用，
    到底是支持何人改選董監事，伊也不知道，但基本上伊的心
    態裡面是支持王志雄，王志雄要把委託書分配給誰，伊沒有
    去過問等語（見本院卷十第136-140頁），顯見被告張朝翔
    以廖振榮、林淑惠之名義申請之D1貸案，其用途應係著眼於
    中興銀行當時由上櫃公司轉為上市公司，其股票有投資價值
    ，且禾豐集團原即以投資銀行為其既定策略，恰逢適當時機
    而買入，而其本係中興銀行之原始股東，支持王玉雲、王志
    雄掌握之經營權，則被告張朝翔將所購入股票之委託書交由
    中興銀行處理，亦屬合理。因此，本件D1貸案之資金雖係用
    於購買中興銀行之股票，惟中興銀行第3屆董事會之改選既
    無激烈之競爭，王玉雲、王志雄等人之經營權依舊鞏固，亦
    足以支持其所屬勢力進入董事會，且被告甲○○亦無籌措支
    持票數以當選第3屆董事會董事之壓力，另被告張朝翔購買
    中興銀行股票之理由亦屬正當、合理，則尚難遽認D1貸款之
    核准與支持被告甲○○掌控董、監事席位有關而不宜承做。
    再者，授信業務過程中，風險是必然存在的，因此在法律、
    主管機關所為之令函、銀行決策階層為內部控制所頒佈之各
    種授信業務相關規章的風險控管下，從事授信貸款業務之相
    關銀行人員，得以其專業敏感度、判斷力及承受誤判之主客
    觀能力，決定應否授信、授信金額及條件，並由商業判斷餘
    地之空間內，於具體授信案件上，從授信戶的財務條件良窳
    、資金運用計畫是否妥適、擔保品價值鑑定、保證人信用是
    否可靠，到整體景氣預測、個別行業的特性，甚至公部門因
    政策因素而為行政指導可能造成影響之評估等各種因素，判
    斷由徵信資訊所評價出之事實是否得予授信，而法院僅能就
    授信程序及其所為判斷是否符合法規、令函及公司內控機制
    之規定予以審查，至於其決定是否適當、是否獲利，則非司
    法審查所能及等情，亦經本院詳述如上（見A部分（二）適
    用法律之說明），而上開中興銀行授信案件審核程序處理要
    點第3條前段所謂「不宜承做者」究竟何指？即涉及不確定
    法律概念的適用問題，依本院前揭說明，自應由參與授信決
    定者經由一系列徵信、談判、內部評估等過程顯現出的具體
    事實，再藉價值判斷對事實做出評價，而其最後的評價可能
    但不必然導出唯一且明確的結果，然因數種可能決定中的任
    何一種，因其被不確定法律概念所涵蓋，均可被認為合法，
    而法院除就其授信判斷逸脫規範部分，有權審查是否具有不
    法情事外，對於規範所容許的架構內出現的任何可能性，並
    無審查其是否適當之空間。因此在具體個案中，特定貸款案
    宜或不宜承做，自應視其決定是否超出規範界線而定，而非
    僅以該貸款金額事後有無成功收回之事實，遽予論斷是否宜
    於承做之結論。本件D1貸案所涉及之禾豐集團員工林淑惠、
    廖振榮貸款案究竟是否適宜承做，實已涉及各該具體個案之
    實質審查，故有無違反中興銀行授信案件審核程序處理要點
    第3條前段之，並非由形式觀之即可判斷。經查，關於林淑
    惠、廖振榮申請貸款案件，由其申請當時所呈現之所有資訊
    觀之，各申貸人之財務、信用條件、債權保障、資金用途、
    還款來源、授信透視等面向，均難認其貸款風險確已達到不
    得授信之程度，而無任何可貸放之空間（詳見下述實質審查
    部分），因此上開貸款申請案是否適宜承做，容有參與授信
    決策之人衡量之餘地，公訴人以D1貸案所涉及之案件均不宜
    承做，營業單位主管授信業務之人即被告徐雲權未予婉拒，
    竟仍將林淑惠、廖振榮貸款申請案呈送總行審查，有違中興
    銀行授信案件審核程序處理要點第3條前段之規定云云，自
    非可採。
  E.又為防止銀行授信對象過於集中，對同一關係人授信金額過
    於龐大，形成難以掌控之風險造成授信損失，因此銀行法第
    33條之3第1項、第2項及第25條第4項、原銀行主管機關財政
    部頒布之「銀行對同一人或同一關係人之授信限額規定」、
    中興銀行內部規章之中興銀行辦理授信戶同一關係人授信應
    行注意事項第2條，均分別就同一關係人之定義、對於同一
    關係人之貸款上限，做出具體規範，惟如授信業務本身即不
    可避免地附隨風險，而法律、主管機關令函與銀行本身之內
    部規章所形成之授信規範，只能將風險控制在一定程度以下
    ，但無法完全消除風險，授信集中固屬於風險的因素之一，
    然而並非任何授信集中均為規範所不許，只要該風險係於法
    律、主管機關或銀行本身得以承受之程度以下，並非全然無
    存在之空間，因此中興銀行辦理授信戶同一關係人授信應行
    注意事項第4點第1款「辦理同一關係人之授信，除應依照有
    關法令及本行有關規定加強徵信審核外，尤須特別注意：(一)
    對同一人或同一關係人之授信限額有否逾越銀行法之規定、
    授信金額過度集中或藉分散借款集中使用之情形。」之規定
    ，除「逾越銀行法之規定」以外，其餘所謂「授信金額過度
    集中」及「藉分散借款集中使用」之情形，解釋上應僅屬提
    醒之性質，並非另一禁止規定之類型，其違背規範與否之判
    斷，亦僅能以上揭銀行法、財政部令函之授信限額規定為標
    準等情，業經本院詳細說明如上（詳見C1貸案之形式審查E
    部分），因此，縱使申貸戶有授信金額過度集中或藉分散借
    款集中使用之情形，只要其所貸金額尚未超過前揭銀行法、
    主管機關或銀行內部所為之限制，即難謂有何違法之情事。
  F.經查，本件D1貸案之申請人林淑惠、廖振榮均為禾豐集團所
    屬員工等情，有其等徵信報告附卷可參（見C7卷第154-155
    頁、第158-159頁），證人廖振榮亦於本院審理時證稱，伊
    本人有一次向中興銀行台北分行貸款，是因為被告張朝翔透
    過總管理室的林淑惠來通知伊，說想要借用伊名字向銀行融
    資2500萬元，林淑惠並提到她自己也有借用名義給張朝翔，
    伊思考3天後，就跟張朝翔說伊同意，但是借款時間是6個月
    ，希望時間到了之後，就要將貸款償還，這個但書張朝翔也
    認同，之後伊自己就到中興銀行台北分行跟被告徐雲權接洽
    ，也跟徐雲權說伊的借款期間為180天，時間一到就要還掉
    等語（見本院卷十第66-67頁），而證人即被告張朝翔亦於
    本院審理時證稱，伊有決策利用林淑惠和廖振榮的名義向中
    興銀行貸款，以貸得的款項用來買中興銀行的股票等語（見
    本院卷十第138頁反面），此外，依卷附授信批覆書之記載
    ，申請人林淑惠和廖振榮之申貸金額均為2500萬元，有效期
    間、授信期間均為1年，適用利率則為8.6％，均屬一致，並
    由張朝翔、張朝喨擔任保證人（見C7卷第156頁、第161頁）
    ，依保證人同一、授信金額、條件均無二致，並且於同一日
    申請，同一日批覆核准之現象觀之，應該當於中興銀行辦理
    授信戶同一關係人授信應行注意事項第2條第8款之「有事實
    認定其相互間有同一經濟利害關係」之情事，屬該注意事項
    所定義之同一關係人。又依證人廖振榮、張朝翔之上開證詞
    ，本件D1貸案貸款資金之用途，均係供被告張朝翔所用，因
    此，亦應屬分散借款集中使用之型態。然查，由本院依職權
    函詢馬來西亞商富析資產管理股份有限公司台灣分公司、日
    華資產管理股份有限公司所得之中興銀行87年2月16日製作
    之禾豐集團同一關係人授信往來查詢報表（見本院函覆卷第
    344頁）可知，當年度中興銀行之銀行法授信限額為66億153
    1萬元，銀行法無擔保授信限額為16億5382萬7000元，而至8
    7年2月16日截止，中興銀行對禾豐集團同一關係人核准之授
    信總餘額為28億0120萬元，其中現放餘額就擔保放款部份為
    6億9600萬元，無擔保現放餘額為13億7100萬元，相較之下
    ，當時中興銀行貸放予禾豐集團之金額距銀行法第22條之3
    第1項所設定之貸款上限，尚有38億1411萬元之差額，其中
    就尚未放款之無擔保授信部分，亦有2億8282萬7000元之差
    距。縱算將C1、C2、C3貸案之申請人及林淑惠、廖振榮納入
    禾豐集團同一關係人之範圍，其等30人於此次申貸之共計5
    億7400萬元（其中無擔保授信部分為1億7800萬元）款項納
    入中興銀行對禾豐集團同一關係人授信總餘額或無擔保授信
    內，仍未超過銀行法第33條之3第1項所規定之限制。又公訴
    人既未曾提出本件D1貸案申請期間之中興銀行同一關係人授
    信往來查詢報表，以證明中興銀行在該時期貸放予禾豐集團
    同一關係人之額度確已超出法定上限而有違法之事實，則依
    罪疑唯輕之刑事訴訟原則，自應作有利於被告之事實認定，
    不能逕認本件D1貸案之核定違反銀行法第33條之3第1項之貸
    款額度限制規定，因此公訴人雖認本件貸案違反中興銀行辦
    理授信戶同一關係人授信應行注意事項中規定，未應注意授
    信金額過度集中或藉分散借款集中使用之情形云云，然因本
    件貸案集中之程度尚未逾越銀行法、主管機關令函及中興銀
    行內部規章所為之具體標準，即難認此情形該當於中興銀行
    辦理授信戶同一關係人授信應行注意事項第4點第1款所規範
    之構成要件要素，而謂本件貸案之核定有何違法之事實。
  貸案之實質審查：
    綜上所述，中興銀行就林淑惠、廖振榮之D1貸案之授信、撥
    貸程序，並無其他違反起訴書所列中興銀行所頒佈之各種授
    信業務相關規章情事。另公訴人亦未舉證被告甲○○、簡萬
    三、莊俊達、徐雲權等於授信、撥款程序中，有何違反其他
    銀行授信法律、主管機關令函規定之情事，因此D1貸案之核
    貸、准許決定，是否有違背中興銀行委託予被告等人之任務
    而該當於刑法背信罪，當視該貸款案在實質上是否屬於無可
    貸性，而被告等人仍基於背信故意以及為自己或第三人之利
    益或損害本人利益之不法意圖，違背其任務，濫用其授信、
    核貸之權利而損害中興銀行之財產或其他利益而定。茲以前
    述5P原則，透過借款戶、資金用途、還款來源、債權保障、
    授信透視等5大因素的評估，以衡量授信戶信用的標準實質
    審查D1貸案可貸性之存否。經查，依申貸人廖振榮、林淑惠
    之徵信報告及於徵信報告製作前一年度（即85年度）綜合所
    得稅申報書之記載可知，其等85年申報之收入金額及財產淨
    值分別為廖振榮480萬元，2560萬元，林淑惠520萬元、4580
    萬元（見C7卷第154-155頁、第158-159頁），其2人之財產
    狀況與所借貸之2500萬元相較，均非落差過大，且而廖振榮
    、林淑惠經查詢聯合徵信中心，均無逾期授信或退票之記錄
    ，信用狀況良好，而其等之保證人張朝翔、張朝喨之資產淨
    值分別為30億6800萬元、2億0214萬元，亦無信用異常紀錄
    ，此有本件廖振榮、林淑惠之授信批覆書在卷可參（見C7卷
    第161-162 頁、第156-157頁）故以借款人、保證人之資力
    衡之，債權保障條件尚屬充足，以其等整體條件，並非絕對
    無可貸性。另廖振榮、林淑惠之貸款目的均為投資理財所需
    ，並擬以個人投資收入及處分投資標的作為還款來源等情，
    亦有上開授信批覆書之說明可資參照，證人賴浩達亦於本院
    證稱，借款人將其等貸得之款項用來購買中興銀行股票，並
    未超出其等投資理財的借款目的等語（見本院卷十第48頁）
    ，故其等借款資金用途非不正當，亦無缺乏還款來源之情事
    。另D1貸案申請當時，禾豐集團尚未涉弊案，且亦無陷於嚴
    重虧損之跡象，其之社會評價與授信人員所能取得之新聞資
    訊，均無可能判斷為無授信之可能，且當時中興銀行正於由
    上櫃公司轉為上市公司之際，依慣例其股票具有投資價值，
    是相當好的投資標的等情，復經證人即被告張朝翔證述在卷
    （見本院卷十第137頁、第140頁），核與股市之常情相符，
    就資金貸放後之展望而言，雖附隨一定之風險，然難謂極可
    能流於呆滯，以近代銀行業界關於授信業務所著重之5大面
    向評估之，容難認有何絕對不得貸予之事由。因此公訴人認
    被告甲○○、簡萬三、莊俊達、徐雲權等人在本件貸款案之
    授信過程中之所為，有共同違背中興銀行所委託任務之行為
    云云，並非可採。而D1貸案之資金用於購入中興銀行股票，
    既與支持被告甲○○當選中興銀行第3屆董事會董事無關，
    業經本院說明如上（見本貸案之形式審查D部分），則亦無
    從認定被告張朝翔與被告甲○○、簡萬三、莊俊達、徐雲權
    等有何背信之犯意聯絡及行為分擔，併予敘明。
（2）D2貸案部分：
    起訴書雖以中興銀行於87年9月間核准張朝翔以禾豐股份有
    限公司之名義申請之無擔保信用貸款5000萬元，用以償還林
    淑惠及廖振榮之5000萬元之貸款，因認被告甲○○、簡萬三
    、莊俊達、徐雲權、張朝翔均涉有背信犯行云云，然並未說
    明此部分被告等人究竟違反何規定，以致本院無從審查公訴
    人此部份起訴之被告形式上違背其等之何種任務，僅得由貸
    案之實質內容審查本件D2貸案是否全無可貸性，而被告等人
    仍基於背信故意以及為自己或第三人之利益或損害本人利益
    之不法意圖，違背其任務，濫用其授信、核貸之權利而損害
    中興銀行之財產或其他利益。茲以前述5P原則，透過借款戶
    、資金用途、還款來源、債權保障、授信透視等5大因素的
    評估，以衡量授信戶信用的標準實質審查C3貸案可貸性之存
    否。經查，D2貸款案之借款戶禾豐股份有限公司係於77年2
    月間創立，負責人為張朝喨，實收資本額為1億9000萬元，
    資產淨值則為2億1029萬9000元，本件保證人為張朝喨及被
    告張朝翔，其財產淨值分別為2億0214萬元、30億6800萬元
    ，借款人、保證人亦無信用異常紀錄。該公司84年、85年、
    86年之營業收入為12億1828萬元、29億8753萬元及42億5992
    萬元，當年稅前損益則分別為172萬元、1110萬元及1115萬
    元等情，有中興銀行授信批覆書1紙在卷可參（見C9卷第60
    頁），以該公司近年營運之績效論之，其經營規模龐大且成
    長甚速，而獲利情形亦佳，財務狀況應屬良好，因此還款來
    源並非缺乏。況禾豐股份有限公司之資產淨值高於資本額，
    亦無信用異常記錄，因此借款戶本身之整體條件健全，另本
    貸案之連帶保證人張朝翔、張朝喨兄弟當時之資力雄厚，復
    無不良信用之記錄，衡以借款戶本身及連帶保證人之資產淨
    值，債權擔保亦應屬充足。另本件貸案借款用途為償還林淑
    惠及廖振榮先前向中興銀行所借貸之經常性週轉金5000萬元
    貸款（D1貸案）等情，為公訴人所不爭執（見起訴書第17頁
    ），然D1貸案既未違反任何法律、主管機關令函與中興銀行
    所頒佈之各種授信業務相關規章情事，並具有可貸性等情，
    業經分析如上述，而依卷附授信批覆書之記載，申請人林淑
    惠和廖振榮均經核准貸款有效期間、授信期間為1年（見C7
    卷第156頁、第161頁），本件貸案申請之時，尚於D1貸案之
    授信期間內，因此被告張朝翔以禾豐股份有限公司之名義將
    所貸得之款項清償林淑惠和廖振榮之債務，無異係以新債務
    （D2貸案）償還舊債務（D2貸案），在舊債務之授信期間內
    ，以不亞於舊債務貸款條件之新債務取代之，其貸款用途尚
    難謂不正當。又起訴書雖稱，本件貸案係被告張朝翔、張朝
    喨因挪用禾豐集團資產炒作國產汽車公司股票失利致生資金
    缺口前夕時申請，惟由卷附本件貸案申請資料，並無任何資
    訊可供中興銀行授信人員解讀出禾豐集團財務即將出現危機
    之跡象，容難逕認本件授信顯有流於呆滯之可能。公訴人以
    禾豐集團87年11月間發生財務危機之結果，斷論被告等人於
    87年9月間不應核准本貸案之授信，無非以其後見之明推認
    被告等人罪行，其論理方式並不足採。綜上所述，在授信5P
    原則所揭示之各種考慮因素中（即借款戶、資金用途、還款
    來源、債權保障、授信透視），各面向之表現均屬非不佳，
    衡其借款戶之整體條件，並非絕對無可貸性，因此中興銀行
    通過D2貸案之決定，並未逾越一般銀行審查貸款授信之合法
    權限空間。因此公訴人認被告甲○○、簡萬三、莊俊達、徐
    雲權等人在本件貸款案之授信過程中之所為，有共同違背中
    興銀行所委託任務之行為云云，並非可採，亦無從認定被告
    張朝翔與上開被告有何犯意聯絡及行為分擔之事實。
  4.綜上所述，被告甲○○、莊俊達、徐雲權、簡萬三等人在禾
    豐集團所申請本件D1貸案、D2貸案之授信程序中所為，並未
    違反法律、主管機關令函及中興銀行內部規章之規範，公訴
    人之舉證尚難使本院得出被告甲○○、莊俊達、徐雲權、簡
    萬三等人於主觀上具有背信故意以及為自己或第三人之利益
    或損害本人利益之不法意圖，復於客觀上存在違背任務行為
    事實之心證，亦無法認定被告張朝翔在上開2件貸案中，與
    被告甲○○、莊俊達、徐雲權、簡萬三存有刑法背信罪之犯
    意聯絡、行為分擔，即難以此認定被告等有何刑法第342條
    第1項之背信罪犯行，此外，本院復無其他積極證據堪認被
    告等人確有公訴人所指訴背信行為，故此部分應認不能證明
    被告等犯罪。
五、起訴書犯罪事實欄E部分：
（一）公訴意旨略以：
    被告王志雄於87年3月間，即中興銀行將於同年5月29日召開
    股東會並改選第3屆董事及監察人前，得知市場派人士張平
    沼有意取得中興銀行經營權，並大量購買中興銀行股票等情
    ，唯恐王家喪失中興銀行之經營權，遂計畫於市場上大量購
    入中興銀行股票及以收取委託書方式，用以董、監事改選時
    爭取董事席位，使王家能掌控多數的董、監事席位，以繼續
    保有渠對中興銀行之經營主導權。先由被告王玉雲於公開場
    合中要求員工購買中興銀行股票，將委託書交由銀行處理；
    再由被告王志雄出面與被告張朝翔洽談，要求禾豐集團負責
    人張朝翔購買中興銀行股票支持王家，以穩固王家對於中興
    銀行之經營權；而被告張朝翔於87年間為維持該集團旗下國
    產汽車公司股價，為避免其提供予銀行設質、金額達245億
    餘元之國產汽車股票因股價下跌而遭銀行處分或追繳擔保品
    ，向包括中興銀行在內之多家銀行申貸大筆款項支付，並有
    繼續貸款以穩固股價之需求，乃由被告張朝翔與王志雄達成
    協議，雙方同意由被告張朝翔提供不知情之公司員工為人頭
    ，供被告王志雄向中興銀辦理信用貸款2.5億元以購買中興
    銀行股票交由被告王志雄使用，貸款利息則由被告張朝翔個
    人支付，以換取中興銀行能繼續配合禾豐集團嗣後之貸款需
    求，至於該四名人頭貸款資格審核則由被告王志雄負責想辦
    法配合通過放貸。二人議定後，被告王志雄即告知被告甲○
    ○事情始末，並要求被告甲○○配合辦理，被告甲○○並隨
    即交代東門分行經理被告蔡宗勳配合辦理，並告知副總經理
    兼總行審查部經理被告簡萬三、總行審查部科長被告莊俊達
    此事，要求渠等於審核時配合通過，被告簡萬三雖表示不妥
    ，惟仍配合辦理。而被告張朝翔則交代禾豐集團不知情之財
    務林金生找4名員工即不知情之吳瑞芳（嗣改名為吳承泰）
    、張恩得、吳慧珍及金安辰提供個人資料，向中興銀行東門
    分行分別辦理6000萬元及6500萬元之信用貸款；而被告王志
    雄、甲○○、簡萬三、金桐林、林竹雄、莊俊達、蔡宗勳、
    張友鐘均明知：
  1.依「中興商業銀行授信業務規則」、「中興商業銀行辦理授
    信戶『同一關係人』授信應行注意事項」、「中興商業銀行
    經常性週轉資金貸款作業要點」等相關授信規定及內部規範
    ，授信戶如有用途不當、不實，或授信戶信用有可能變成呆
    滯者，縱經審核認定亦不得撥貸，且對「同一關係人」之授
    信應注意假藉「分散貸款、集中使用」之情形而吳瑞芳等4
    名人頭貸款戶，分別信用貸款6500萬元、6500萬元、6000萬
    元、6000萬元，共計2億5000萬元之無擔保純信用貸款保證
    人均為禾豐集團負責人張朝喨及被告張朝翔，係屬「同一關
    係人」；
  2.貸款名義人金安辰、吳慧珍、吳瑞芳及張恩得4人均僅係貸
    款人頭，其中金安辰僅為禾豐集團職員，月薪3萬元，總資
    產淨值僅100萬元，而依據聯合徵信中心資料顯示，迄87年1
    月為止，金安辰個人名下在其他銀行授信總餘額達0.77億元
    ，則以其收入，根本無法支應其所欲申請貸款6500萬元所需
    支付每月近46萬餘元之利息支出，更遑論清償本金；且借戶
    之資產負債經與該借款相抵後，已呈負數，還本付息能力薄
    弱，債權堪虞，依據中興銀行前述放款規定，根本不符合信
    用貸款之申請資格。而吳慧珍僅擔任會計工作，月薪四萬餘
    元，85年總收入為72萬餘元，申請貸款時總資產淨值僅100
    萬元，然依據聯合徵信中心資料顯示，迄87年1月為止，吳
    慧珍個人名下在其他銀行（包括中興銀行）授信總餘額達1.
    34億元，則以其收入，根本無法支應其所欲申請貸款6000萬
    元所需支付每月40餘萬元之利息支出，更遑論清償本金；且
    借戶之資產負債經與該借款相抵後，已呈負數，還本付息能
    力薄弱，債權堪虞，依據中興銀行前述放款規定規定，根本
    不符合信用貸款之申請資格。又張恩得僅擔任禾豐集團課長
    工作，月薪4萬餘元，總資產淨值不到100萬元，而依據聯合
    徵信中心資料顯示，迄87年1月為止，張恩得個人名下在其
    他銀行（包括中興銀行臺北分行1500萬元貸款）授信總餘額
    達1.53億元，則以其收入，根本無法支應其所欲申請貸款65
    00萬元所需支付每月46萬餘元之利息支出，更遑論清償本金
    ；且借戶之資產負債經與該借款相抵後，已呈負數，還本付
    息能力薄弱，債權堪虞，依據中興銀行前述放款相關規定，
    根本不符合信用貸款之申請資格。再者吳瑞芳僅擔任禾豐集
    團助理工作，月薪3萬餘元，總資產淨值為負數，而依據聯
    合徵信中心資料顯示，迄87年1月為止，吳瑞芳個人名下在
    其他銀行授信總餘額達5.88億元。則以其收入，根本無法支
    應其所欲申請貸款6500萬元所需支付每月46萬餘元之利息支
    出，更遑論清償本金；且借戶之資產負債經與該借款相抵後
    ，已呈負數，還本付息能力薄弱，債權堪虞，依據中興銀行
    前述放款相關規定，也不符合信用貸款之申請資格。
  3.而禾豐集團於同期以劉松宏等20名（包括張恩得）員工名義
    ，向中興銀行臺北分行申請經常性周轉金貸款，每戶貸款金
    額為1500萬元，臺北分行對貸放金額中1300萬元尚要求禾豐
    集團提供股票為正擔保，信用貸款部分僅核與每人200萬元
    。
  4.前開貸款實際用途係被告王志雄為購入中興商業銀行股票以
    鞏固經營權之用，然王志雄為恐固私人對於中興銀行之經營
    權，被告甲○○、簡萬三、林竹雄、莊俊達等為保有個人在
    中興銀行之主管工作地位及將來獲得王志雄提拔升遷，被告
    蔡宗勳及張友鐘為爭取東門分行業績以圖得個人之業績獎金
    、超盈餘獎金及升遷，竟共同基於意圖為自己不法之利益，
    違背其對於銀行貸款業務應以銀行利益為考量依歸之任務，
    不僅未與貸款人洽談貸款用途或要求貸款人提出投資及清償
    計畫，即由被告甲○○於87年3月初，指示被告蔡宗勳辦理
    前開貸款。而被告蔡宗勳不僅未親自或指示所屬與申貸人洽
    談，直接將林金生交付之張恩得四人貸款資料交予被告張友
    鐘辦理。而被告張友鐘亦未與貸款人洽談或確實對保、核對
    申請資料內容是否屬實，僅將申請書及相關資料交由禾豐集
    團人員簽章後，即在洽談記錄表上填載「洽談內容：1、借
    款用途，期間，方式：營運周轉，經常性周轉金，額度新台
    幣六千萬元整（張恩得、吳瑞芳部分為六千五百萬元）。2
    、擔保品內容：純信用。3、還款來源：薪資及投資收入。4
    、保證人資力：張朝喨，資產24712萬元，張朝翔，資產淨
    值305803萬元」，隨後製作前開4人之徵、授信等貸款資料
    後，經被告蔡宗勳簽核後送交總行審查部審核；而不知情之
    審查部經辦王利賢因經審查部科長被告莊俊達告知本案係屬
    甲○○指示之特急件，遂在未經授信審議委員會審核之情況
    下，逕於同年3月18日、26日製作前開4人貸案之中興商業銀
    行常董會提案表，經被告簡萬三、林竹雄及莊俊達等人簽核
    ，由被告甲○○、莊俊達於於同年3月19日、26日分別提交
    中興銀行第2屆董事會第119次及第120次常董會報告審核通
    過，分別貸予吳瑞芳6500萬元、張恩得6500萬元、金安辰60
    00萬元、吳慧珍6000萬元，共計2億5000萬元。被告張朝翔
    貸得前開款項後，遂指示不知情之張朝喨將該等款項以前揭
    4人之名義全數購入中興銀行股票計1萬4000張（每千股為1
    張），分別以吳瑞芳名義購得3460張，以吳慧珍名義購買36
    09張，以張恩得名義購買3496張，以金安辰名義購買3535張
    ，旋即由被告蔡宗勳指示被告張友鐘於同年4月13日、4月14
    日、及4月30日，三度前往禾豐集團取回7029張、500張及64
    71張總計為1400張中興銀行股票，並由中興銀行東門分行自
    行保管，前揭股票之委託書，則於吳瑞芳等4人收到股東大
    會通知書後，經張朝翔指示禾豐集團股務人員蓋印，全數交
    與甲○○，並於同年5月底中興銀行董事會召開時，用以支
    持被告王志雄派下人員擔任董事，使王志雄等人繼續保有中
    興銀行經營主導權。嗣禾豐集團於同年10月間發生財務危機
    ，該4戶遂於同年11月起延滯繳息，因前開吳瑞芳4人名義向
    中興銀行貸款所購得之中興銀行股票，因中興銀行下市股票
    無法交易，89年12月31日經中興銀行債管部自行評估吳瑞芳
    4人貸款無法取得之損失共計2億5000萬元，致生損害於中興
    銀行全體股東之利益，因認被告甲○○、簡萬三、莊俊達、
    金桐林、林竹雄、蔡宗勳、張友鐘、張朝翔等均涉有刑法第
    342條第1項之背信罪嫌云云。
（二）適用法律：
    按犯罪事實應依證據認定之，無證據不得認定犯罪事實，又
    不能證明被告犯罪，應諭知被告無罪之判決，刑事訴訟法第
    154條第2項、第301條第1項分別定有明文。而刑事訴訟法上
    所謂認定被告犯罪事實之證據，係指足以認定被告確有犯罪
    行為之積極證據而言，苟積極證據不足為不利於被告事實之
    認定時，即應為有利於被告之認定，更不必有何有利之證據
    ，最高法院著有29年上字第3105號及30年上字第816號判例
    可參。而背信罪之構成要件、商業銀行之運作機制、授信業
    務之風險控管、刑事法院之審查界線等說明及本院之判斷標
    準，均已於論證上開A部分被訴事實何以無罪之理由中詳盡
    解釋，茲不再贅述。
（三）不爭執事項及被告等之辯解
    訊據被告甲○○、金桐林、莊俊達、林竹雄、蔡宗勳、張友
    鐘、張朝翔固均坦承伊等於上開期間分別於中興銀行擔任總
    經理、副總經理、審查部二科科長、審查部副理、東門分行
    經理、東門分行經辦人員及禾豐集團實際負責人，且中興銀
    行確曾於起訴書所載日期，對禾豐集團員工金安辰、吳慧珍
    、吳瑞芳及張恩得4人分別貸放6500萬元、6500萬元、6000
    萬元及6000萬元之短期信用貸款等事實，惟均堅詞否認有何
    背信之犯行。
  1.被告甲○○辯稱：
（1）按金融界就授信案件向有所謂應遵循5P原則，且中興銀行
     「授信業務規則」第15條規定，銀行決定貸放與否係依5P
     綜合判斷，非5P完全符合才能貸放。又信用評等只是決定
     利率高低之參考，非核貸與否之唯一證據。
（2）有關同一關係人授信額度之規定，僅有上限限制規定，至
     於上限之下究竟多少為當並無規定，皆容待各銀行掌握授
     信實權者，憑專業知識予以裁量。是凡屬專業知識裁量範
     圍內之授信案件，只有裁量當否之問題，無涉違法。查授
     信案件除非放款申請書載明係同一關係法人戶或同一關係
     自然人戶，否則伊殊屬無從得知各申貸集團有何者屬於同
     一關係人。又本案各授信案件如具同一關係人關係者，承
     辦之營業單位及審查部即應於授信資料中揭露，並登載關
     係戶數及授信餘額，且同一關係人皆有建檔控管，總行亦
     要求分行確認未逾同一關係人授信總額始得撥款，伊並無
     要求隱匿或違法撥款。而各承辦人員亦均證稱經辦過程均
     有審核申貸戶是否係屬同一關係人且於撥款前業經確認，
     並無違反規定。
（3）授信案件於審查時難以知悉是否「分散貸款集中使用」，
     且有證人陳稱企業員工貸款案件以老闆為保證人，不乏其
     例。
（4）授信案件自申請、審查、審議、批示及撥貸，非但需有專
     業知識人員方能處理，且其參與之相關人員眾多，貸款條
     件是否合乎准貸規定，有無缺漏，必然難逃眾多專家之審
     查。伊絕無指示貸款經辦人員必須違反規定承作或審查本
     案授信案件。
（5）故伊就公訴人起訴之E部分事實，並無構成刑法第342條第1
     項之背信罪。
   2.被告金桐林辯稱：
（1）按中興銀行貸款案係由分行呈總行審查部審查，審查時業
     已審酌中興銀行徵授信等規則及相關金融法規後，認為可
     予核貸即擬具審查意見再送呈授審會開會決議。授審會審
     查通過，再送呈常董會，在常董會開會時，主辦單位審查
     部應由副總經理兼經理簡萬三列席報告及說明有關規定及
     審查意見，以及授審會之決議。貸款案係由常董會決議是
     否核准貸款，列席人員並無反對之權利，伊列席董事會，
     僅就主管義務接受備詢，就非主管業務部分，並無提出意
     見或反對之義務，否則即屬越權。檢察官未查明中興銀行
     常董會對貸款案決議過程，認定常董會列席人員應負反對
     義務，應屬誤會。
（2）故伊就公訴人起訴之E部分事實，並無構成刑法第342條第1
     項之背信罪。
   3.被告莊俊達辯稱：
（1）禾豐集團員工吳瑞芳、張恩得、吳慧珍及金安辰向中興銀
     行東門分行辦理貸款，東門分行做成申請文件、徵信資料
     後送總行時，伊僅能為書面審查，不得與貸款戶接觸，實
     無從知悉真正貸款人及其貸款用途，亦無從得知該貸款案
     與禾豐集團屬同一關係戶與否。且就系爭貸案並無退件或
     准駁權，依內部程序規定必須往上呈核，因此伊無背信犯
     意，自無可能與被告甲○○、金桐林、林竹雄、蔡宗勳、
     張友鐘有犯意聯絡或行為分擔。
（2）此貸案屬於特急件，為節省時間才指示審查員王利賢使用
     常董會提案表製作，但使用常董會提案表並非意謂審查部
     無須審查，且業已依照規定往上呈送經理，本件貸案縱因
     時程較趕，導致審查部無法做較為細膩之審查，但伊並未
     對承辦審查員為不符貸款規定之違法指示。其次，依專業
     判斷就貸案申請條件觀之，禾豐集團具高度聲望，無債信
     不良問題，保證人亦資力雄厚，足以保障中興銀行債權，
     伊亦無須對承辦審查員為違法指示。再者，伊未向承辦審
     查員轉知總經理交代本件為特急件，對伊而言，審查張恩
     得等4人貸案，與其他貸案並無不同，伊對貸案並無准駁權
     限，自不可能為不符貸款規定之違法指示。
（3）故伊就公訴人起訴之E部分事實，並無構成刑法第342條第1
     項之背信罪。
   4.被告林竹雄辯稱：
（1）本件有關吳瑞芳、張恩得各6500萬元及金安辰、吳慧珍各
     6000萬元之信用貸款案，均逾副理之審查權限，即令不符
     授信條件，伊無駁回之權，規定轉請上級指示，係符合審
     查權限準則之行為，公訴人起訴認被告未予駁回，違背任
     務，涉嫌背信，誠不知其何所據。
（2）伊未參與中興商業銀行審查部87年1月7日興銀審二字第
     87007號覆台北分行簡便行文表之會簽及批示，對禾豐集團
     員工辦理經常性週轉金貸款內容並不知情，亦未參與甲○
     ○所召集之會議，確無與甲○○等人有共同背信之犯意聯
     絡。
（3）故伊就公訴人起訴之E部分之事實，並無構成刑法第342條
     第1項之背信罪。
   5.被告蔡宗勳辯稱：
（1）本授信案已逾營業單位之授權，東門分行授信部門依相關
     規定將客戶徵授信資料據實填載於徵信報告及授信案件批
     覆申請書中，公正平實、充分揭露客戶的徵信資料，並轉
     呈總行審查，顯示東門分行或伊並無如起訴書違反「中興
     銀行辦理授信戶同一關係人授信應行注意事項」等內部規
     範之情事。
（2）伊擔任東門分行經理，基於責任感及追求完美個性，無時
     無刻以創造銀行利益為依歸，努力爭取客戶以拓展業務，
     未有任何以圖得個人業績獎金或個人升遷。況總行依各營
     業單全年度「整體業績」結果核發獎金，並非依「個案」
     核定，起訴書指責伊「為圖個人業績獎金、超盈餘獎金及
     升遷，意圖為自己不法之利益」，用詞似有偏頗，對人格
     是一種污衊。
（3）伊從未指示張友鐘前往國產汽車拿取任何中興銀行股票，
     事實上，這幾件貸款案辦理過程中，伊僅與林金生短暫通
     過一次電話，亦未參加總行有關禾豐集團購買中興銀行股
     票以鞏固王玉雲經營權之任何會議，根本不知道貸款事後
     流向與用途，起訴書所指，與事實完全不符。
（4）故伊就公訴人起訴之E部分事實，並無構成刑法第342條第1
     項之背信罪。
   6.被告張友鐘辯稱：
（1）伊僅在忠實表達貸款申請人所提供之客觀資料，將之製成
     書面，並無准駁權限，也無不受理之權，尤以申貸案件，
     經理以上曾即已就貸款額度、利率與申貸人洽妥，承辦人
     只有依囑辦理的立場，更無公訴意旨所稱為爭取東門分行
     授信業績以圖得個人業績獎金、超盈餘獎金及升遷云云等
     意圖，起訴書所指不僅無任何證據可資證明，更顯然誤認
     中興銀行業績獎金方式，蓋中興銀行所謂之業績獎金，均
     係以全行為單位，並無個人業績獎金，且業績計算亦非以
     單一案件計算，而係以全年度之業績狀況計之，因此伊自
     不可能有起訴書所指意圖，更無違背背信之動機。
（2）伊本於承辦之責，據實彙整貸款資料，送由東門分行各級
     主管審查後，始呈送總行，而總行收文後尚有總行之審查
     部就各該文件進行審查，審查部職務位階遠高於分行之徵
     授信部門，部門人員更都是對徵授信業務經驗豐富之專業
     人員，本案相關貸款案也都經由總行審查部審查後才提送
     常董會，怎可能讓分行基層經辦人員一手遮天？蓋伊如有
     未依規定製作或檢附相關文件，總行審查部亦不可能讓貸
     款案輕易通過，足以證明本案貸款案呈送總行時，均確實
     依規定製作並檢附相關文件；且該等人員於本案均未被列
     為被告，顯然公訴意旨認定該等人員所為審查均無違背任
     務，亦顯見伊所呈送資料完全符合規定，無任何違反中興
     銀行內部規定之處，亦無違背任務之行為，自與刑法背信
     罪責不該當。
（6）故伊就公訴人起訴之E部分事實，並無構成刑法第342條第1
     項之背信罪。
   7.被告張朝翔辯稱：
（1）公訴意旨及犯罪清單並未有任何證據證明王志雄或甲○○
     與伊就違背審核或違反授信程序有所討論或協議，顯見其
     間就背信罪構成要件並無意思之聯絡。至於貸出款項用以
     購買中興銀行股票或購買其他股票，與犯罪構成要件並無
     關連。
（2）貸款購買中興銀行股票非為鞏固王家經營權：首先，伊所
     經營之國產公司原即為中興銀行原始股東，從來所有股權
     就支持王家經營，眾所周知，經營權如有爭議或股權不足
     ，應係以較少成本，在市場上依法購買委託書，斷不可能
     以較高之成本購買股票，而來鞏固經營權，而事實證明，
     伊所購買之股票與王志雄或甲○○擔任董事或經營權，亦
     不起任何之作用。其次，貸款利息由伊繳納，購買股票後
     之漲跌風險由伊自負，故純係為增加中興銀行之持股而購
     買，並非為鞏固王家經營權，且若王志雄或甲○○意在為
     董事選舉而購買中興銀行股票，大可自行找人頭戶貸款購
     買，風險自負又可控制，無庸大費周章透過伊找人頭購買
     ，顯見公訴意旨之認定，亦有違經驗法則。
（3）故伊就公訴人起訴之E部分事實，並無構成刑法第342條第1
     項之背信罪。
（四）E部分之事實認定及理由：
  1.公訴意旨認被告
    甲○○、簡萬三、金桐林、莊俊達、林竹雄、蔡宗勳、張友
    鐘、張朝翔等人參與E部分之行為，涉犯刑法第342條第1項
    背信罪嫌，無非係以其等違反中興銀行授信業務規則、中興
    銀行辦理授信戶同一關係人授信應行注意事項、中興銀行經
    常性週轉資金貸款作業要點等規定，及被告甲○○、蔡宗勳
    、張友鐘、張朝翔、林竹雄、簡萬三、莊俊達分別於偵查中
    之陳述、證人郭弄、李錫祿、許元常、陳欽義、王利賢、楊
    文賓、張俊傑、陳正仁、張朝喨、許維莉、林金生、吳慧珍
    、吳瑞芳、張恩得、金安辰、張平沼之證詞，與中興銀行授
    信核定程序、中興銀行關鍵性之重要授信規範、中興銀行辦
    理授信戶「同一關係人」授信應行注意事項、中興銀行經常
    性週轉資金貸款作業要點、中興銀行審查部87年1月7日興銀
    審字第87007號函文、中興銀行92 年11月12日（92）興銀人
    字第4002號函、被告蔡宗勳領取業績獎金、超盈餘獎金表、
    中興銀行東門分行辦理吳慧珍、張恩得、吳瑞芳、金安辰4
    名人頭貸放戶資料表、中興銀行常董會吳慧珍、張恩得、吳
    瑞芳、金安辰4名人頭貸放戶提案表、中興銀行第2屆第119
    、120次常董會議議案暨會議紀錄、中興銀行東門分行辦理
    吳慧珍、張恩得、吳瑞芳、金安辰4名人頭貸放戶之開戶資
    料及存提款往來明細表、中興銀行東門分行禾豐集團吳瑞芳
    等4戶貸放戶借款明細、張友鐘簽名之股票簽收單、財團法
    人中華民國證券櫃檯買賣中心92年10月13日（92）證櫃交字
    第3115號函暨附件投資人交易明細表、中興銀行處分吳慧珍
    、張恩得、吳瑞芳、金安辰4人名下中興銀行股票明細表、
    吳瑞芳、金安辰、張恩得授信戶覆審表、中興銀行87年股東
    常會董事選舉開票紀錄單、中興銀行第3屆董監事名冊等資
    料為據。
  2.經查：
    中興銀行分別於86年3月20日、同年月27日批准禾豐集團員
    工吳慧珍、金安辰、吳瑞芳、張恩得等4人經常性週轉金貸
    款6000萬元（吳慧珍、金安辰）、6500萬元（吳瑞芳、張恩
    得）等情，有中興銀行授信批覆書、授信申請書各4份附卷
    可稽（見E6卷第25-36頁、第50頁、第56-57頁、第63頁、第
    68-69頁），復為被告等人所不爭執，應堪認為真實。
  3.惟本院就禾豐集團員工向中興銀行申請之E部分貸案之審查
    程序依形式上是否違反授信法規，及實質上是否該當違背任
    務之構成要件，分述如後：
（1）貸案之形式審查：
    起訴書雖認中興銀行於86年3月20日、同年月27日批准禾豐
    集團員工吳慧珍、金安辰、吳瑞芳、張恩得等4人經常性週
    轉金貸款6000萬元（吳慧珍、金安辰）、6500萬元（吳瑞芳
    、張恩得），有違中興銀行授信業務規則第17條、中興銀行
    辦理授信戶同一關係人授信應行注意事項第4點第1款、中興
    銀行經常性週轉資金貸款作業要點第2條之規定，然起訴書
    僅敘及規章名稱，疏未表明所違反之具體條文內容，惟由起
    訴書第48頁關於上開規章名稱後緊接記載「授信戶如有用途
    不當、不實，或授信戶信用有可能變成呆滯者，縱經審核認
    定亦不得撥貸，且對『同一關係人』之授信應注意假藉『分
    散貸款、集中使用』之情形，而吳瑞芳等4名人頭貸款戶，
    分別信用貸款6500萬元、6500萬元、6000萬元、6000萬元，
    共計2億5000萬元之無擔保純信用貸款保證人均為禾豐集團
    負責人張朝喨及張朝翔，係屬『同一關係人』」等情，應可
    得知公訴人係指本件貸案涉及違反中興銀行授信業務規則第
    17條：「授信戶如有下列情形之一者均不准或應即停止其授
    信，縱經審核核定認可亦不得撥貸：授信用途不正當或有
    投機性質者，授信用途不實及不接受本行輔導者，授信
    戶信用貶落或授信可能變成呆滯者，授信戶違反與本行所
    簽訂契據之任何條款者」、中興銀行辦理授信戶同一關係人
    授信應行注意事項第4點第1款：「辦理同一關係人之授信，
    除應依照有關法令及本行有關規定加強徵信審核外，尤須特
    別注意：(一)對同一人或同一關係人之授信限額有否逾越銀行
    法之規定、授信金額過度集中或藉分散借款集中使用之情形
    」、中興銀行經常性週轉資金貸款作業要點第2條「貸款對
    象：以信用正常，業務、財務良好，徵信資料完整之客戶為
    對象」等3項規定，被告等人參與E部分貸案授信程序，即屬
    違背其任務云云，然查：
  A.按中興銀行授信業務規則第17條固有「授信戶如有下列情形
    之一者均不准或應即停止其授信，縱經審核核定認可亦不得
    撥貸：授信用途不正當或有投機性質者，授信用途不實
    及不接受本行輔導者，授信戶信用貶落或授信可能變成呆
    滯者，授信戶違反與本行所簽訂契據之任何條款者。」之
    規定，然查，張朝翔以禾豐集團員工吳慧珍、金安辰、吳瑞
    芳、張恩得等4人之名義，向中興銀行申請貸款6000萬、600
    0萬、6500萬及6500萬之用途，係為購入中興銀行股票之事
    實，為公訴人所不爭執（見起訴書第50-51頁），並有財團
    法人中華民國證券櫃檯買賣中心92年10月13日（92）櫃證交
    字第3115號函文影本暨「87年2月1日至5月31日買賣成交中
    興商業銀行股份有限公司股票張數累計逾500張投資人之交
    易明細」1份在卷可稽（見F1卷第133-137頁），證人即被告
    張朝翔亦於本院審理時證稱，禾豐集團在87年3月間以員工
    吳慧珍、吳瑞芳、張恩得、金安辰4人名義，向中興銀行申
    貸2億5000萬元之用途，是買中興銀行股票等語（見本院卷
    十第137頁），是此部份事實容可認定。又中興銀行自創立
    後至87年5月29日第3屆董事會改選前，其增資幅度僅為4.72
    ％，然王玉雲家族之持股自85年1月起即有增無減，至87年5
    月29日中興銀行第3屆董事會改選之前，其增幅為25.62％，
    因此王玉雲家族之控股比例並無稍弱之現象，其家族成員及
    所支持之人選既能於中興銀行第1屆、第2屆董事會選舉時掌
    控多數席次，且掌握各營業單位蒐集股東委託書管道之絕對
    優勢，又中興銀行第3屆董事會改選時，雖有市場派張平沼
    積極介入，然因與王玉雲於事前協調成功，並未爆發公司派
    、市場派之重大爭執，該次選舉亦非競爭激烈而急需藉由張
    朝翔貸款奧援之需要，尚難認在第3屆董事會改選時王玉雲
    家族有經營權鬆動，需增加控股數量以免喪失董事席次之情
    形，且被告張朝翔以其員工貸款之目的應係著眼於中興銀行
    當時由上櫃公司轉為上市公司，其股票有投資價值，且禾豐
    集團原即以投資銀行為其既定策略，恰逢適當時機而買入，
    而其本係中興銀行之原始股東，支持王玉雲、王志雄掌握之
    經營權，則被告張朝翔將所購入股票之委託書交由中興銀行
    處理，亦屬合理等情，業經本院說明如上（參見D1貸案形式
    審查之D部分），而中興銀行於87年當時尚無營運不佳或瀕
    臨破產之現象，其股票復計畫由上櫃轉上市，是以該時點觀
    之，難謂無任何投資價值，尤其站在中興銀行授信決策者之
    立場，更無認為將貸款之資金購入中興銀行股票，即係用途
    不正當或有投機性質之理。另證人即被告張朝翔既已證稱，
    購買中興銀行股票之動機係著眼於中興銀行當時由上櫃公司
    轉為上市公司，其股票有投資價值，且禾豐集團原即以投資
    銀行為其既定策略，恰逢適當時機而買入等語（見本院卷十
    第137頁），則本件貸案之申請人吳慧珍、吳瑞芳、張恩得
    、金安辰以投資理財為由向中興銀行申請貸款（見中興銀行
    常董會提案表，E6卷第87-88頁、第95-96頁、第108-109頁
    、第121-122頁），尚難稱有何授信用途不實之情形。再者
    ，本件貸案之保證人均為張朝翔、張朝喨兄弟，由中興銀行
    於87年3月間對其2人所為之徵信報告顯示，二人之財產淨值
    為分別30億5802萬元、2億4712萬元，與本件貸款金額相較
    ，其債權擔保尚稱充足尚難認本件貸案申請授信時，被告等
    由申請資料得以知悉該次授信變成呆滯之可能性已達不得授
    信之地步，或授信戶信用貶落之程度已屆無可貸性之空間。
    此外，依卷證所顯示之資料，亦無任何本件貸案之借款戶於
    申請當時，有不接受中興銀行輔導、違反與本行所簽訂契據
    之任何條款之情形，故尚不得僅以公訴人提出之上開證據，
    認定本件E部分貸案有違反中興銀行授信業務規則第17條規
    定之情形。
  B.又按銀行法第33條之3第1項規定：「主管機關對於銀行就同
    一人、同一關係人或同一關係企業之授信或其他交易得予限
    制，其限額，由主管機關定之。」，並就同一人、同一關係
    人、同一關係企業之定義，分別於同法第33條之3第2項及第
    25 條第4項規定之，又原銀行主管機關財政部亦依據上開規
    定，頒布「銀行對同一人或同一關係人之授信限額規定」，
    其中就銀行對同一自然人、同一法人、同一關係人之授信總
    餘額，分別規定不得超過各該銀行上一會計年度決算後淨值
    3 ％、15％、40％，其中無擔保授信總餘額各不得超過各該
    銀行上一會計年度決算後淨值1％、5％、10％。另中興銀行
    內部規章之中興銀行辦理授信戶同一關係人授信應行注意事
    項，亦於第2條規定：「所謂「同一關係人」係指營業單位
    由一般徵信、授信相關資料，得知相關自然人及關聯企業間
    具有下列關係之一者：(一)配偶；(二)2親等以內之血親；(三)本
    人為負責人之企業；(四)配偶為負責人之企業；(五)企業與他企
    業股東或出資人全部相同，或部分相同而其出資額合計占各
    企業資本達百分之50以上者；(六)企業與他企業之董事、監察
    人或代表企業之股東有半數以上相同、或具有配偶關係者；
    (七)企業與其投資持股比例佔百分之50以上之企業、個別或共
    同投資另一企業資本額達百分之50以上者；(八)除上述各款外
    ，有事實認定其相互間有同一經濟利害關係（附註），應歸
    併為「同一關係人」者。」，並於附註中明訂「所謂有事實
    認定授信戶相互間有同一經濟利害關係者，係營業單位由一
    般徵信相關資料之主觀認定，例如授信戶與他授信戶有同一
    擔保品，同一擔保物提供人或同一保證人之情形等。」經查
    ，由本院依職權調查所得之中興銀行87年2月16日同一關係
    人授信往來查詢報表（見函覆卷第344頁）可知，當年度中
    興銀行之銀行法授信限額為66億1531萬元，銀行法無擔保授
    信限額為16億5382萬7000元，而至87年2月16日截止，中興
    銀行對禾豐集團同一關係人核准之授信總餘額為28億0120萬
    元，其中現放餘額就擔保放款部份為6億9600萬元，無擔保
    現放餘額為13億7100 萬元，相較之下，當時中興銀行貸放
    予禾豐集團之金額距銀行法第33條之3第1項所設定之貸款上
    限，尚有38億1411萬元之差額，其中就尚未放款之無擔保授
    信部分，亦有2億8282萬7000元之差距。然而，C1貸案之申
    請人李坤欽、李東曉、羅文宏、林俊雄、C2貸案申請人呂美
    玲、林明秀、李智能、薛敏昌、王月華、許維莉及黃瓊熙、
    C3 貸案申請人宋曉黛、謝美玉、莊玉青、劉松宏、黃秀鳳
    、郭文欽、李東旭、張恩得、黃宏旭、陳淑珠、黃林雪娥、
    莊玉娟、陳慧貞、鄭新淦、張政業、黃正民及李士德等人，
    及D2貸案之借款戶禾豐股份有限公司，均屬禾豐集團同一關
    係人等情，業經本案詳述如上（見C部分C1、C2、C3貸案形
    式審查F，及上開函覆卷第344頁之中興銀行87年2月16日同
    一關係人授信往來查詢報表），其等28位自然人及1法人申
    貸之金額共計5億7400萬元，其中無擔保授信部分為1億7800
    萬元，於納入中興銀行對禾豐集團同一關係人無擔保授信總
    餘額後，距銀行法所規定之上限僅1億0482萬7000元。又本
    件E部分貸案之4位申請人吳慧珍、金安辰、吳瑞芳、張恩得
    於當時分別任職禾豐實業股份有限公司課長、專員、特別助
    理、襄理，均為禾豐集團所屬員工等情，有其等4人之徵信
    報告、個人資料表附卷可參（見E6卷第91-92頁、第102-103
    頁、第114-115頁、第130-131頁），此外，依卷附授信申請
    書、授信批覆書之記載，申請人吳慧珍、金安辰、吳瑞芳、
    張恩得之申貸金額分別為6000萬元、6000萬元、6500萬元及
    6500萬元，均為短期信用貸款，有效期間、授信期間均為1
    年，適用利率均為8.6％，核屬一致，（見E6卷第89頁、第1
    00頁、第113頁、第127頁），另依其等徵信報告、個人資料
    表所載所得資料，吳慧珍、金安辰、吳瑞芳、張恩得86年申
    報之收入金額及財產淨值分別為吳慧珍150萬元、100萬元，
    吳瑞芳160萬元、負6861萬元，張恩得511萬元、負5318萬元
    ，金安辰602萬元、100萬元，依其等4人之資力，均不足以
    負擔上開貸款之龐大利息支出，而證人即被告張朝翔亦於本
    院審理時證稱，禾豐集團在87年3月間以員工吳慧珍、吳瑞
    芳、張恩得、金安辰4人名義，向中興銀行申貸2億5000萬元
    之用途，是買中興銀行股票等語（見本院卷十第137頁），
    是E部分貸案之4位申請人吳慧珍、金安辰、吳瑞芳、張恩得
    應該當於中興銀行辦理授信戶同一關係人授信應行注意事項
    第2條第8款之「有事實認定其相互間有同一經濟利害關係」
    之情事，屬該注意事項所定義之同一關係人，亦屬分散借款
    集中使用之型態。然上開C1、C2、C3貸案與D2貸案（D1貸案
    之林淑惠、廖振榮2筆借款業已由D2貸案所貸得之款項清償
    之）28位自然人及1法人申貸之金額中之無擔保授信部分為1
    億7800萬元，於納入中興銀行對禾豐集團同一關係人無擔保
    授信總餘額後，距銀行法所規定之上限僅1億0482萬7000元
    等情已經本院說明如上，若依前揭規定，將納為禾豐集團同
    一關係人之吳慧珍、金安辰、吳瑞芳、張恩得所貸出之2億
    5000萬元納入無擔保授信之餘額計算，則中興銀行貸放予禾
    豐集團之無擔保授信金額，業已超出銀行法第33條之3第1項
    所設定之貸款上限，其形式上自已違反銀行法第33條之3第1
    項，及財政部「銀行對同一人或同一關係人之授信限額規定
    」之規範。
  C.又中興銀行經常性週轉資金貸款作業要點第2條雖規定「貸
    款對象：以信用正常，業務、財務良好，徵信資料完整之客
    戶為對象」，然其所謂「正常」、「良好」、「完整」均屬
    不確定法律概念，並無一客觀具體標準，亦非絕對二分法，
    如何之信用狀態始稱正常？如何之業務標準、財務結構良好
    始稱良好？如何程度之徵信資料始稱完整？均因各人經歷、
    學識、膽識、現實經濟社會條件及經營理念而有所落差，依
    本院前述之商業判斷餘地原則，若其決定得以被不確定法律
    概念所涵蓋，即可被認為合法。本件貸款戶吳慧珍、金安辰
    、吳瑞芳、張恩得86年申報之收入金額及財產淨值雖均不多
    ，甚至債務纏身，依其等4人之資力，均不足以負擔上開貸
    款之龐大利息支出，然均無授信異常之記錄，此有中興銀行
    授信批覆書4份在卷可參（見E6卷第89頁、第100頁、第113
    頁、第127頁），而其等貸款之保證人張朝翔、張朝喨兄弟
    於當時之財產淨值分別30億5802萬元、2億4712萬元，以此
    資力衡之，尚難遽認吳慧珍、金安辰、吳瑞芳、張恩得之信
    用並非到達不得予以任何授信，且其等均於禾豐實業有限公
    司任職，具有穩定收入，且吳瑞芳、張恩得之鉅額債務依常
    理判斷，其實際債務人應係禾豐集團，而此2人迄本貸案申
    請時之信用既均無異常紀錄，顯然其債務償還情形均屬正常
    ，則財務狀況亦非顯然已達敗壞之程度，其等徵信資料仍屬
    完整，自難認完全不符中興銀行經常性週轉資金貸款作業要
    點第2條之規定。公訴人認中興銀行通過E部分貸案有違上開
    規定云云，並非可採。
  貸案之實質審查：
  A.綜上所述，中興銀行就吳慧珍、金安辰、吳瑞芳、張恩得關
    於E部分貸案之授信、撥貸程序，除關於銀行法無擔保授信
    金額限制之規定在形式上有所違反外，並無其他違反法律、
    主管機關令函或中興銀行所頒佈之各種授信業務相關規章之
    情事。然在案件之實質審查上，E部分貸案之核貸、准許決
    定，是否有違背中興銀行委託予被告甲○○、簡萬三、金桐
    林、莊俊達、林竹雄、蔡宗勳、張友鐘等人之任務而該當於
    刑法背信罪，當視該貸款案在實質上是否屬於無可貸性，而
    被告甲○○、簡萬三、金桐林、莊俊達、林竹雄、蔡宗勳、
    張友鐘等人仍基於背信故意以及為自己或第三人之利益或損
    害本人利益之不法意圖，違背其任務，濫用其授信、核貸之
    權利而損害中興銀行之財產或其他利益而定。關於可貸性之
    存否，隨著銀行授信環境的急遽變化，例如一般借款戶規模
    日益龐大及資金用途日趨多元化，而銀行授信類型的中長期
    放款亦逐漸增加，傳統的授信評估方法在大環境的變遷下，
    自1970年代起，歐美銀行業逐步改採用有系統的信用分析方
    式，即以借款戶（people）、資金用途（Purpose）、還款
    來源（Payment）、債權保障（Protection）、授信透視（
    Perspective，或稱授信展望）等5大因素的評估，以衡量授
    信戶信用的標準，業經本院詳述如上（見A部分之A1貸案
    之實質審查部分），本院亦以此方式評估E部分貸案可貸性
    存否之依據。
  B.經查，依申貸人吳慧珍、金安辰、吳瑞芳、張恩得86年申報
    之收入金額及財產淨值分別為吳慧珍150萬元、100萬元，並
    擁有價值100萬元之居家設備，吳瑞芳160萬元、負6861萬元
    ，並有5億2000萬元之存單及5億8860萬5000元之他行庫借款
    ，張恩得511萬元、負5318萬元，並有1億元之存單及1億531
    8萬4000元之他行庫借款，金安辰602萬元、100萬元，並擁
    有價值100萬元之居家設備（見E6卷第91-92頁、第102-103
    頁、第114-115頁、第130-131頁），其等4人之財產狀況與
    所借貸之6500萬元、6000萬元相較，均顯然有落差，然而此
    4人經查詢聯合徵信中心，均無逾期授信或退票之記錄，信
    用狀況良好，而其等之保證人張朝翔、張朝喨之資產淨值分
    別為30億5802萬元、2億4712萬元，亦無信用異常紀錄，此
    有吳慧珍、金安辰、吳瑞芳、張恩得之授信批覆書各1份在
    卷可參（見E6卷第89頁、第100頁、第113頁、第127頁），
    以保證人之資力衡之，債權保障條件尚屬充足。又就中興銀
    行是否貸放過於集中在特定借款戶，以致授信風險過大，使
    借款戶失去可貸性之疑義，本院認為，本件E部分貸款雖已
    逾越法律透過銀行法第33條之3第1項、財政部頒布之「銀行
    對同一人或同一關係人之授信限額規定」及中興銀行內部規
    章之中興銀行辦理授信戶同一關係人授信應行注意事項所訂
    立之風險控管規範限制，惟由實質觀之，上開禾豐集團員工
    吳慧珍、金安辰、吳瑞芳、張恩得所貸出之2億5000萬元，
    均交由被告張朝翔指示不知情之張朝喨購買中興銀行股票等
    事實業經本院認定如上述（見本貸案之形式審查A部分），
    又上開中興銀行股票於分別以吳慧珍、金安辰、吳瑞芳、張
    恩得名義購入後，旋即由被告蔡宗勳指示被告張友鐘於同年
    4月13日、4月14日、及4月30日，三度前往禾豐集團取回702
    9張、500張及6471張總計為1400張中興銀行股票，並由中興
    銀行東門分行自行保管等情，亦為公訴人所不爭執（見起訴
    書第51頁），證人即被告張友鐘亦於本院審理時證稱，伊於
    87年4月時，曾幫吳慧珍等4人買的中興銀行股票拿去元富證
    券過戶到他們個別名下，再拿回來中興銀行交給楊文賓保管
    ，事後知道這幾筆借款是要購買中興銀行股票，是他們交換
    條件，中興銀行借款給他們去買股票，但中興銀行的股票不
    能在中興銀行設質，所以股票要由銀行保管，這樣資金才不
    會被挪用，這批股票於楊文賓辭職以後，又轉由伊保管，一
    直到中央存保公司接管時，都沒有處理，蔡宗勳有請求總行
    協助處理，總行全無回應等語（見本院卷十第313-132頁）
    ，核與證人即被告張朝翔證稱，伊當時買到中興銀行股票之
    後，就把股票交給中興銀行保管，因為伊用的是人頭來貸款
    ，所以將股票保管在中興銀行，吳慧珍等人會比較安心，第
    二個就是在做生意也是會去猜測對方的期待，伊曉得這是信
    用貸款，銀行也怕伊財務出問題，所以在人家還沒有提議之
    前，就把股票放在中興銀行，可以增加貸款的可行性，王志
    雄也會比較安心一點，第三點，就是對伊來說的話，也少一
    個保管的麻煩，所以在核貸之前就已經談好股票要放在中興
    銀行保管，但申貸時伊只是說投資理財，在伊買到標的物之
    後，希望放在中興銀行那邊，可以增加貸款的成功性，不過
    並沒說投資標的是中興銀行股票等語（見本院卷十第138頁
    、第140頁）相符，可見本件E部分貸案雖在形式上屬短期信
    用放款之無擔保授信，但實質上中興銀行於貸放前，已與被
    告張朝翔約定，必須將所購得之投資理財標的交由中興銀行
    占有。究其意思表示之真意，已屬債權之擔保性質，與形式
    上之無擔保授信型態尚屬有異，反而屬於擔保授信之貸款類
    型。又本件撥貸後購買中興銀行股票之時間為87年4月初至4
    月中旬，當時中興銀行之經營狀況並非不佳，亦無爆出涉及
    弊案之訊息，尤其於87年規劃由上櫃公司轉為上市公司之際
    ，其股價亦有相當之上漲幅度，以吳慧珍、金安辰、吳瑞芳
    、張恩得所購得之中興銀行股票為例，其平均購入成本為17
    .73 元，證人即被告張友鐘復於本院審理時證述，伊只記得
    那個時候中興銀行轉上市，股票就是一直漲，禾豐公司出事
    的時候，中興銀行並沒有問題，當時如果以他們購買的股票
    張數和股價計算，應該是足以清償貸款等語（見本院卷十第
    135頁），顯見本件E部分貸款雖然逾越銀行法、原主管機關
    財政部對於無擔保授信之風險控管界限，然該貸款之借款戶
    既已提供利用貸款所購得之中興銀行股票充作擔保，而該等
    股票由當時觀之，係具有足夠價值之債權保障，甚至一直到
    禾豐集團出現資金缺口而產生財務危機之時，上揭充作擔保
    品之中興銀行股票仍足以清償全數債務，則實質上E部分貸
    款仍屬有擔保之授信型態，而非歸類於無擔保授信之範疇，
    因此中興銀行貸放E部分貸款之資金，並未逾越銀行法及財
    政部對於無擔保授信型態之風險控管限制。以此而言，本件
    貸案集中程度所形成之授信風險，實質上尚未逾越銀行法、
    主管機關令函及中興銀行內部規章所為之控管範圍內，則不
    能以E部分貸案核准、貸放之事實，遽論其授信風險已因違
    反法律規定，而認本件借款戶均不具可貸性。另吳慧珍、金
    安辰、吳瑞芳、張恩得4人貸款目的均為投資理財所需，並
    擬以個人投資收入及處分投資標的作為還款來源，有中興銀
    行常董會提案表4份附卷可參（見E6卷第87-88頁、第95-96
    頁、第108-109頁、第121-122頁）核與證人即被告張朝翔亦
    於本院審理時證稱，禾豐集團在87年3月間以員工吳慧珍、
    吳瑞芳、張恩得、金安辰4人名義，向中興銀行申貸2億500
    0萬元之用途，是買中興銀行股票，購買中興銀行股票之動
    機係著眼於中興銀行當時由上櫃公司轉為上市公司，其股票
    有投資價值，且禾豐集團原即以投資銀行為其既定策略，恰
    逢適當時機而買入等語（見本院卷十第137頁）相符，並有
    財團法人中華民國證券櫃檯買賣中心92年10月13日（92）櫃
    證交字第3115號函文影本暨「87年2月1日至5月31日買賣成
    交中興商業銀行股份有限公司股票張數累計逾500張投資人
    之交易明細」1份在卷可稽（見F1卷第133-137頁），其借款
    資金用途並非不正當，亦無缺乏還款來源之情事。另E部分
    貸案4人所貸得之資金既係交由張朝翔供投資理財之需集中
    運用，而被告張朝翔當時資力甚豐，於本貸案申請當時，尚
    未涉弊案，且由徵信報告中亦無陷於嚴重虧損之跡象，其之
    社會評價與授信人員所能取得之新聞資訊，應俱認其投資經
    驗豐富且善於股市操作，就資金貸放後之展望而言，雖附一
    定之風險，然難謂前景黯淡或極可能流於呆滯，以近代銀行
    業界關於授信業務所著重之5大面向評估之，容難認有何絕
    對不得貸予之事由。因此中興銀行核准本件E部分貸案之決
    定，並未逾越一般銀行審查貸款授信之合法權限空間，公訴
    人認被告甲○○、簡萬三、金桐林、莊俊達、林竹雄、蔡宗
    勳、張友鐘等人在本件貸款案之授信過程中之所為，有共同
    違背中興銀行所委託任務之行為云云，並非可採，亦無從認
    定被告張朝翔與上開被告有何犯意聯絡及行為分擔之事實。
  4.綜上所述，被告甲○○、簡萬三、金桐林、莊俊達、林竹雄
    、蔡宗勳、張友鐘等人在禾豐集團所申請本件E部分貸款案
    之授信程序中所為，除在形式上違反關於銀行法無擔保授信
    金額限制之規定外，並無其他違反法律、主管機關令函或中
    興銀行所頒佈之各種授信業務相關規章之情事。然本件E部
    分貸款在實質上亦未逾越法律透過銀行法第33條之3第1項、
    財政部頒布之「銀行對同一人或同一關係人之授信限額規定
    」及中興銀行內部規章之中興銀行辦理授信戶同一關係人授
    信應行注意事項所訂立之風險控管規範限制，故公訴人之舉
    證尚難使本院得出被告甲○○、簡萬三、金桐林、莊俊達、
    林竹雄、蔡宗勳、張友鐘等人於主觀上具有背信故意以及為
    自己或第三人之利益或損害本人利益之不法意圖，復於客觀
    上存在違背任務行為事實之心證，亦無法認定被告張朝翔在
    上開貸案中，與被告甲○○、簡萬三、金桐林、莊俊達、林
    竹雄、蔡宗勳、張友鐘存有刑法背信罪之犯意聯絡、行為分
    擔，即難以此認定被告等有何刑法第342條第1項之背信罪犯
    行，此外，本院復無其他積極證據堪認被告等人確有公訴人
    所指訴背信行為，故此部分應認不能證明被告等犯罪。
六、起訴書犯罪事實欄F部分：
（一）公訴意旨略以：
  1.黃蓁蓁係台融投資股份有限公司（下稱台融公司）之董事長
    、林和發係黃蓁蓁之配偶，亦為奕行投資股份有限公司（下
    稱奕行公司）董事長（90年間改任董事），以及台融公司及
    宏和精密紡織股份有限公司（下稱宏和公司）之董事、孫道
    遠身兼台融公司與奕行公司之副總經理，暨奕銘投資股份有
    限公司（下稱奕銘公司）之董事長、張定雄為黃蓁蓁多年好
    友、邱瑞與鍾瑩豐則分別係宏和公司之副總經理與職員，黃
    蓁蓁等6人依89年11月1日修正前之銀行法第33條之3第1項規
    定，以及中興銀行內部對同一關係人之規範，均屬台融集團
    ，為同一關係人。被告甲○○、簡萬三、金桐林、林竹雄、
    莊俊達、蔡宗勳及張友鐘等均明知承作各類授信案件時，自
    應遵守銀行法相關法令規定，以及中興銀行常董會通過之「
    中興銀行授信業務規則」（81年1月29日第1屆第3次常董會
    核定，同年11月26日第1屆第20次常董會修訂）、「中興銀
    行關鍵性之重要授信規範」、「中興銀行辦理授信戶『同一
    關係人』授信應行注意事項」（中興銀行86年3月8日興銀
    審字第0462號修正）、「辦理以股票為擔保授信業務暫行措
    施」（86年1月9日第2屆第61次常董會修訂）、「中興銀行
    股票質押授信處理程序暫行注意事項」、「86年8月20日
    興銀審字第1806號函」、「中興銀行經常性週轉資金貸款作
    業要點」等內部規範，竟為配合台融集團黃蓁蓁之資金調度
    需求，並爭取東門分行之授信業績，雖明知台融公司登記資
    本額僅為1億元，且甫於87年2月10日成立，並無任何營運績
    效，且該公司並非主管機關登記許可從事有價證券交易之證
    券商或金融證券公司，然借款用途均係從事於有價證券之買
    賣，所買賣者，又為「台鳳公司」、「國產汽車」等投機性
    濃厚之股票，依據上開各內部相關授信規範，均屬不得貸放
    之情形。
  2.詎渠仍共同基於意圖為自己及他人不法利益之概括犯意聯絡
    ，違背上開法令規範及渠應盡之專業與注意義務，由被告甲
    ○○於87年3月初某日，前往台融公司在臺北市中山區○○
    ○路287號8樓之14之營業地址，與黃蓁蓁商談有關台融集團
    之授信事宜，在未對借戶徵提投資計畫或財務規劃之具體內
    容以匡計借戶實際資金需求及掌握還款來源前提下，即當場
    承諾給予台融公司15億元之放款額度，並以台融集團提供設
    質股票之鑑價值6成為擔保放款。事後被告蔡宗勳再帶同被
    告張友鐘前往該址，由被告蔡宗勳與黃蓁蓁確定申貸細節後
    ，隨即交辦被告張友鐘分別以申請「經常性週轉金」及「個
    人投資」等名義填寫相關授信申請文件，而渠等均明知台融
    公司甫於87年2月10日成立，資本額僅有1億，迄同年3月初
    均尚無營收，亦無任何資料可據以查核該公司信用及財務狀
    況，依據中興銀行內部信用評比評估，該公司87年、88年及
    89年信用評等分別為37分、36分及33分，等級均為「F」，
    已低於中興銀行辦理授信業務評等要點所列信用評等最低等
    之「E」等；且該公司並非主管機關登記許可從事有價證券
    買賣，況公司之貸款用途亦非屬從事生產事業之週轉資金，
    而貸款用途係用以買賣台鳳公司、國產汽車等炒作性濃厚、
    股價偏離本質之上市、上櫃股票，竟在未對該公司相關投資
    計畫及還款來源進行評估下，即違反正常授信程序，由被告
    甲○○逕行允諾承作15億元貸款案並交辦被告蔡宗勳，再由
    蔡宗勳指示被告張友鐘於同年3月5日先出具徵信報告後，始
    由台融公司董事長黃蓁蓁於翌（6）日填具申請書，形式向
    東門分行申請15億元額度之貸款，張友鐘復依蔡宗勳之指示
    於同月7日在授信批覆書上填寫申請「經常性週轉金」，違
    背上開「中興銀行授信業務規則」第15至17條及「中興銀行
    經常性週轉資金貸款作業要點」不得貸放之規定；被告蔡宗
    勳及甲○○更無視於台融公司係以上述借款買入不特定公司
    股票後再提為擔保，日後提供設質之股票種類尚未決定，依
    據中興銀行86年1月9日第2屆第61次常董會核定之「辦理以
    股票為擔保授信業務暫行措施」第2點規定，「提供擔保之
    股票其本益比（以臺灣證券交易所公佈資料為準）未達25倍
    者，本項股票之放款值最高以估價金額之百分之60為原則；
    股票本益比達25倍以上未達40倍者，放款值以估價金額之百
    分之50為限；本益比達40倍以上者，放款值以估價金額百分
    之40為限」之規定，即以提供擔保之股票鑑定其價值，本益
    比在25倍以下時，始得亦為擔保股票鑑價值最高「六成」貸
    放。被告蔡宗勳於未知所提供質押股票種類以及該不特定股
    票本益比為何情形下，為了達成前述與黃蓁蓁達成協議之條
    件，即指示被告張友鐘於申貸文件中填載「所徵擔保品為上
    市、上櫃公司股票」，並將貸放成數直接簽擬為最高之6成
    貸放成數。該案經蔡宗勳以「總仔案件」名義緊急送審查部
    後，被告即審查部科長莊俊達、副理林竹雄、經理金桐林、
    副總經理簡萬三等本應依其職權為實質審查並具體表示准駁
    意見，竟均依照被告甲○○指示簽名同意後提送授信審議委
    員會，並在被告甲○○主導之下，全案因而於同年3月12日
    經第2屆第118次常董會核准此15億元之貸放案，使台融公司
    得分別於同年3月16日以國產車股票3410張作為擔保，動撥1
    億3669萬元、於同月18日增提國產車股票300張作為擔保，
    增借3600萬元。惟黃蓁蓁竟不以為足，另於87年3月20日填
    載授信條件變更申請書，經被告甲○○及蔡宗勳同意配合辦
    理下，以短期放款科目名義再增加1成無擔保信用放款，致
    台融公司立即於同月23日再度增提國產車股票3000張，分別
    增貸1億2千萬元之短期擔保放款及4800萬元之無擔保短期放
    款，另於同年10月31日增提國揚建設、中環、順大裕及台肥
    等公司股票作為擔保，分別增加短期擔保放款至11億2520萬
    元、增加短期無擔保放款至3億7480萬元（下稱F1貸案、F1-
    1變更案）。
  3.而被告甲○○等均明知黃蓁蓁除以台融公司向東門分行借款
    外，為取得更多資金於股票集中交易市場操作，另於87年3
    月30日以黃蓁蓁本人名義向東門分行申請借款3億5千萬元、
    以孫道遠名義申請借款3億元、於同年4月7日以林和發名義
    申請借款3億5千萬元（上開3件由該3人互為保證人）、於同
    年5月4日以張定雄、邱瑞及鍾瑩豐名義各申請借款3億元（
    由三人互為保證人），惟被告甲○○等竟不依「中興銀行辦
    理授信戶『同一關係人』授信應行注意事項」第2條第8項之
    規定，注意黃蓁蓁等四人是否為同一關係人，以及上開4宗
    貸款案之授信金額有無分散借款、集中使用情形，復無視於
    黃蓁蓁、林和發、孫道遠、張定雄、邱瑞及鍾瑩豐均為首次
    往來，且渠86年綜合年所得僅分別為303萬元（林和發、黃
    蓁蓁兩人合併申報）、115萬餘元、42萬餘元（張定雄夫妻
    合併申報），其資力顯不足以支應本息之事實；且黃蓁蓁等
    所欲提供設質之台鳳公司股票，於87年3、4月間，該股票已
    因該公司每股稅後純益（本益比之分母）為負數，無法評比
    ，由中興銀行內部電腦查詢資料顯示資料，該股票本益比為
    零，依據前述「辦理以股票為擔保授信業務暫行措施」規定
    ，自不應貸放，竟仍由被告蔡宗勳指示被告張友鐘前往台融
    集團位於臺北市中山區○○○路287號8樓之14辦公室，取得
    貸款人資料後，即製作徵授信報告、授信申請書等，再由被
    告蔡宗勳同以「總仔案件」名義送審查部經被告莊俊達、林
    竹雄、金桐林、簡萬三簽名同意後，由被告甲○○在授審會
    中照案通過，並分別於同年4月2日經第2屆第121次常董會核
    准黃蓁蓁、孫道遠及林和發之貸款案、於同年5月7日經第2
    屆第126次常董會核准張定雄、邱瑞及鍾瑩豐之貸款案（下
    稱F2貸案），使黃蓁蓁得持台鳳公司董事長丁○○名下之台
    鳳公司股票作為擔保，以黃蓁蓁等4人名義向東門分行動撥
    借款。總計截至90年12月31日止，以黃蓁蓁名義之借款金額
    尚有1億9600萬元、以孫道遠名義之借款金額尚有2億2000萬
    元、以林和發名義之借款金額尚有4600萬元、以張定雄名義
    之借款金額尚有2億1435萬元。期間，黃蓁蓁又於87年8月7
    日以臺北市○○街房地為擔保品，向東門分行申請購屋融資
    2億5000萬元，惟蔡宗勳明知東門分行授信經辦洪碧蓮所撰
    寫之房地產鑑價表中，業已表示當時訪價紀錄均為每坪60至
    70萬元，如以每坪6萬873元加成1.75倍之每坪16萬7401元為
    計算基準，取其8成核算建物部分放款值，另以時價每坪180
    萬元之7成核算土地部分放款值，總計應以1億6576萬5637元
    為鑑估房地放款值。然其為符合黃蓁蓁之需求，猶違反該行
    以1億6576萬5637元之房地放款值與時價3億1978萬7500元之
    七成或八成相較取孰低之規定，逕將該房屋之室內裝修、庭
    園景觀費用共7000萬元加計於屋價中，而以該房屋之契約買
    賣價格3.2億元之8成即2億5583萬元為分行放貸建議，竟由
    被告甲○○於該房屋鑑價日前之87年8月11日即在授審會中
    主導通過貸放2億500萬元之決議，並於同年8月13日以不動
    產鑑價值3.2億元、放款值2.56億元為提案，提請第3屆第11
    次常董會核准（下稱F3貸案）。嗣台融公司及黃蓁蓁等人取
    得上揭貸款後，截至87年6月底，共計購買台鳳股票及國產
    汽車股票達397萬9688千元，幾佔該公司資產總額百分之百
    。迨87年11月初，國產汽車發生財務危機股票遭停止交易及
    台鳳股票暴跌，致台融集團迄87年底公司淨值為負20億2035
    萬2000元，無力償還對中興銀行之前述借款，造成中興銀行
    共計高達29億8554萬7518元之呆帳損失，足生損害於中興銀
    行之全體股東，因認被告甲○○、簡萬三、莊俊達、金桐林
    、林竹雄、蔡宗勳、張友鐘等均涉有刑法第342條第1項之背
    信罪嫌云云。
（二）適用法律：
    按犯罪事實應依證據認定之，無證據不得認定犯罪事實，又
    不能證明被告犯罪，應諭知被告無罪之判決，刑事訴訟法第
    154條第2項、第301條第1項分別定有明文。而刑事訴訟法上
    所謂認定被告犯罪事實之證據，係指足以認定被告確有犯罪
    行為之積極證據而言，苟積極證據不足為不利於被告事實之
    認定時，即應為有利於被告之認定，更不必有何有利之證據
    ，最高法院著有29年上字第3105號及30年上字第816號判例
    可參。而背信罪之構成要件、商業銀行之運作機制、授信業
    務之風險控管、刑事法院之審查界線等說明及本院之判斷標
    準，均已於論證上開A部分被訴事實何以無罪之理由中詳盡
    解釋，茲不再贅述。
（三）不爭執事項及被告等之辯解
    訊據被告甲○○、金桐林、莊俊達、林竹雄、蔡宗勳、張友
    鐘固均坦承伊等於上開期間分別於中興銀行擔任總經理、副
    總經理、審查部二科科長、審查部副理、東門分行經理、東
    門分行經辦人員，且中興銀行確曾於起訴書所載日期，對台
    融公司、黃蓁蓁、孫道遠、林和發、張定雄、邱瑞及鍾瑩豐
    分別核准F1貸案及F1-1變更案、F2貸案、F3貸案等事實，惟
    均堅詞否認有何背信之犯行。
  1.被告甲○○辯稱：
（1）有關同一關係人授信額度之規定，僅有上限限制規定，至
     於上限之下究竟多少為當並無規定，皆容待各銀行掌握授
     信實權者，憑專業知識予以裁量。是凡屬專業知識裁量範
     圍內之授信案件，只有裁量當否之問題，無涉違法。查授
     信案件除非放款申請書載明係同一關係法人戶或同一關係
     自然人戶，否則伊殊屬無從得知各申貸集團有何者屬於同
     一關係人。又本案各授信案件如具同一關係人關係者，承
     辦之營業單位及審查部即應於授信資料中揭露，並登載關
     係戶數及授信餘額，且同一關係人皆有建檔控管，總行亦
     求分行確認未逾同一關係人授信總額始得撥款，伊並無要
     求隱匿或違法撥款。而各承辦人員亦均證稱經辦過程均有
     審核申貸戶是否係屬同一關係人且於撥款前業經確認，並
     無違反規定。
（2）授信案件於審查時難以知悉是否「分散貸款集中使用」。
     且有證人陳稱企業員工貸款案件以老闆當保證人，不乏其
     例。
（3）按中興銀行「辦理以股票為擔保」授信業務暫行措施第2條
     雖有放款值須受股票本益比限制之規定；惟依中興銀行「
     總行授信審查階層審查權限準則」第6條及「辦理以股票為
     擔保授信業務暫行」措施第1條及第4條規定，足見中興銀
     行內部規章悉由常董會依其職權所制定，用以作為各級營
     業單位辦理授信之依據及作為審查稽核各級營業單位有無
     遵守授信規章辦理授信之準繩，其規定內容無以拘束常董
     會。尤其是銀行授信規章之修訂，有一定作業程序，非旦
     夕之間所能完成，因此凡屬營業單位遇有可疑為銀行內規
     所不許之情況，仍可依據上開規定程序，送呈上級單位或
     常董會基於銀行利益考量，予以審核決議。而中興銀行為
     因應市場競爭亦有授權總經理即伊得依個案決定貸放成數
     。查本案檢察官起訴書所舉各集團貸款雖未計算本益比即
     以最高成數六成通過核貸；然該各貸案資料均已記載以六
     成為貸放成數，且已送總行上級單位或常董會審核通過，
     即不受股票本益比限制。自81年間政府大量開放17家銀行
     設立後，全國金融業進入所謂金融戰國時代，各銀行為求
     生存發展，無不使出渾身解數爭取放款。是時如申貸戶信
     用良好，且其提供擔保之股票表現穩定者，依股票六成貸
     放乃成業界常見核貸條件。足證伊既未隱匿貸放成數，亦
     無違反中興銀行授信規定任意貸放。
（4）授信案件自申請、審查、審議、批示及撥貸，非但需有專
     業知識人員方能處理，且其參與之相關人員眾多，貸款條
     件是否合乎准貸規定，有無缺漏，必然難逃眾多專家之審
     查。伊絕無指示貸款經辦人員必須違反規定承作或審查本
     案授信案件。
（5）故伊就公訴人起訴之F部分事實，並無構成刑法第342條第1
     項之背信罪。
  2.被告金桐林辯稱：
（1）按中興銀行貸款案係由分行呈總行審查部審查，審查時業
     已審酌中興銀行徵授信等規則及相關金融法規後，認為可
     予核貸即擬具審查意見再送呈授審會開會決議。授審會審
     查通過，再送呈常董會，在常董會開會時，主辦單位審查
     部應由副總經理兼經理簡萬三列席報告及說明有關規定及
     審查意見，以及授審會之決議。貸款案係由常董會決議是
     否核准貸款，列席人員並無反對之權利，伊列席董事會，
     僅就主管義務接受備詢，就非主管業務部分，並無提出意
     見或反對之義務，否則即屬越權。檢察官未查明中興銀行
     常董會對貸款案決議過程，認定常董會列席人員應負反對
     義務，應屬誤會。
（2）故伊就公訴人起訴之F部分事實，並無構成刑法第342條第1
     項之背信罪。
  3.被告莊俊達辯稱：
（1）伊不識台融集團、黃蓁蓁、林和發、邱瑞、孫道遠、張定
     雄等任何人，亦未與渠等接洽，伊無從得知渠等貸款實際
     都是交由黃蓁蓁統籌運用，伊不可能為附合渠等之利益，
     故意侵害中興銀行之利益。
（2）中興銀行東門分行將台融集團相關授信案件送至總行審查
     部審查時，如認分行所送申請貸款案件須退件，須由審查
     部經理決定，伊僅為審查部科長並無退件之權。審查員擬
     具初審意見時，交由伊就書審文件審核簽名後，依規定承
     轉審查部經理簡萬三同意後，送至授審會審議，伊非授審
     會委員，無決定權限，僅列席備詢，又因伊為執行秘書，
     基於行政程序簽名承轉授審會決議結果文書及常董會或董
     事會決議，就授信許可無決定權。檢察官誤認審查程序及
     職責權限，指摘伊未審查未為准駁意見逕送授審會、常董
     會通過等情是為背信云云，其認定顯係錯誤。
（3）總行審查部之承辦人員已依授信案件書面文件審查，並將
     各項重要資訊與結果分析，呈現於審查部意見之中，亦於
     授信報核表中充分揭露系爭貸款戶擬購股投資之申請授信
     目的。
（4）基於審查部科長職權書面審查台融集團各申貸案件，均符
     合中興銀行授信規定：例如台融公司申貸案，首先，台融
     公司為投資公司，購買股票本是主要業務，檢察官誤把受
     理不特定人於集中市場買賣股票之證券公司與投資公司混
     淆，至以為台融公司不得買賣股票作投資之用，其認定顯
     屬錯誤。其次，承購股票前，當然不知道會以何股票作擔
     保設質，故初審意見才會要求股票送總行核備後始可動撥
     ，此亦為風險控管之方式，檢察官誤認審核時如不知擔保
     股票為何即不得申貸云云，顯屬誤解。再者，信用評等及
     股票擔保有關之本益比、成數限制，均非絕對，可由常董
     會視個案情形評估調整，就此檢察官之見解顯屬誤解。
（5）總行審查部、授審會及常董會係審定授信額度，實際上東
     門分行動撥時，須先審究黃蓁蓁等人所購買股票為何，是
     否夠擔保價值，才會撥款核貸，且所購買之股票必須交給
     東門分行當擔保品，如股票鑑價值未達借款金額的140％時
     ，黃蓁蓁等人尚須補足差額，否則會遭中興銀行處分取償
     ，均屬合法之授信案件，事後發生逾放是因為泡沫經濟效
     果發生，始料未及，伊並無任何背信行為。
（6）檢察官起訴書雖提及鍾瑩豐、邱瑞之申貸案，但卷內並無
     相關證據資料，亦無任何具體之犯罪事實，此部分應駁回
     。
（7）台融集團各貸案均於授信報核表右下方明白揭露關係戶成
     員，且中興銀行對於同一關係戶之授信均以電腦控管，分
     行撥貸時，僅鍵入授信戶名稱，各關係戶均會列表，並顯
     示關係戶授信戶餘額是否仍可授信，可達到符合同一關係
     人之規定。檢察官認伊未適用同一關係人之授信規定，是
     因為未明瞭授信報核表所揭示之內容，而做錯誤之判斷。
（8）故伊就公訴人起訴之F部分事實，並無構成刑法第342條第1
     項之背信罪。
  4.被告林竹雄辯稱：
（1）公訴人認伊對貸款案未為實質審查並具體表示准駁，即依
     甲○○指示提送授審會決議照案通過，再送常董會核准為
     其依據。惟總行審查部副理僅對其審查權限內之授信案件
     負審查核定准駁之責，及僅就分行及審查員所徵信及調查
     資料為審查。台融公司及黃蓁蓁等5人申貸案，均逾副理審
     查權限，伊無權准駁，依規定應轉請上級核示。
（2）伊係在未有充裕時間審查及案件未附有歸戶資料之情形下
     ，除揭示審查員所加註之否定意見，並對台融公司部分批
     註「注意借戶營運狀況；請確依86興銀審字第1806號函辦
     理，且單一股票全行不得超過其公司發行股份的百分之十
     五；借戶所提供之股票需經總行核備，始可貸放」。對林
     和發、黃蓁蓁、孫道遠部分批註「注意台鳳公司之股價變
     化；股票之提供人須加徵為保證人」後，依規定送請上級
     核示，自難遽認伊涉有背信犯行。
（3）授信案既均經授審會合議審議通過，並為常董會可決，殊
     難認被告仍有何違背任務之情事。
（4）故伊就公訴人起訴之F部分事實，並無構成刑法第342條第1
     項之背信罪。
  5.被告蔡宗勳辯稱：
（1）依據台融公司的徵信報告，在當時客戶信用正常，資力良
     好，東門分行都將客戶的徵信資料詳實充分揭露，沒有隱
     匿、浮誇，並依正常授權程序，轉呈總行審查，並奉總行
     第2屆第118次常董會審議通過，交由東門分行辦理撥款及
     嗣後帳務管理工作，起訴書所指責諸項均與事實不符。
（2）當時總行並未同意東門分行呈送之貸款條件，而於授信批
     覆書批示：「借戶所提供之股票須經總行核備，始可貸放
     。」並將貸款利率自8.75％提高為9.25％。顯見總行確實
     是在詳細審查本件貸款案件後，做出決定，並非對東門分
     行所提出之授信條件照單全收。
（3）有關股票的暫行措施，係由審查部發給分行，讓分行經理
     在其權限內承做，股票的內容與成數若超過規範，一定要
     報總行同意，本案有按照授信程序提報到授審會及常董會
     最終核定，伊都按照規定辦理。
（4）本案授信案件，自始即非營業單位經理之權限，已超過分
     行的授權限額，東門分行無權核定，依規定呈報總行審查
     ，若有不妥總行自可予以修正或逕行否決，不予承做。
（5）銀行係營利事業，拓展客源，招攬客戶係每位行員與生俱
     來的職責。若如起訴書所指責「引進客戶」、「和客戶談
     妥」、「和客戶洽談」都是犯罪行為，難道要分行同仁每
     天都坐等客戶上門，到底銀行員要如何做業務，好像銀行
     業本身就是一種犯罪行業，不能因為授信案件失敗，即認
     定伊與客戶勾結，有犯罪意圖。
（6）故伊就公訴人起訴之F部分事實，並無構成刑法第342條第1
     項之背信罪。
  6.被告張友鐘辯稱：
（1）伊僅在忠實表達貸款申請人所提供之客觀資料，將之製成
     書面，並無准駁權限，也無不受理之權，尤以申貸案件，
     經理以上層級已就貸款額度、利率與申貸人洽妥，承辦人
     只有依囑辦理的立場，更無公訴意旨所稱為爭取東門分行
     授信業績以圖得個人業績獎金、超盈餘獎金及升遷云云等
     意圖，起訴書所指不僅無任何證據可資證明，更顯然誤認
     中興銀行業績獎金方式，蓋中興銀行所謂之業績獎金，均
     係以全行為單位，並無個人業績獎金，且業績計算亦非以
     單一案件計算，而係以全年度之業績狀況計之，因此伊自
     不可能有起訴書所指意圖，更無違背背信之動機。
（2）伊處理台融集團貸款案，確實依客戶提出資料，製作授信
     批覆書及其他內部文件，充分揭露申請人、保證人財產狀
     況、有無其他關係戶，關係戶授信狀況，並無任何不實隱
     匿不實之記載，且各該人等的相關財產資料、徵信也都一
     併彙整再送總行的貸款資料中。以台融公司貸款案為例，
     由於台融公司成立未滿三年，無法提出財務報表，依規定
     必須由會計師出具承諾書或驗資報告以代替財務報表，因
     此即由致遠會計師事務所出具財務證明，而伊也完全未隱
     匿此一成立未滿三年之事實，並附上會計師查核報告書於
     貸款資料內，足徵經辦之貸款案，完整揭露貸款案之風險
     ，為完整的評估，無有背信行為之可言。
（3）公訴人指稱伊未將台融公司及黃蓁蓁等人列為同一關係戶
     ，顯有誤會。蓋台融公司第一次申請貸款時，尚未有黃蓁
     蓁等人申貸案，自無在台融公司申貸案中列為同一關係戶
     之理，但當時伊也已將台融公司列入董事台鳳公司之同一
     關係戶。
（4）伊詳實將保證人財務狀況載明於貸款資料，且檢附相關資
     料；而擔保品部分，除在申請貸款當時尚未明確指出究竟
     以何股票為擔保者外，在送總行的貸款資料中，均已註明
     用以擔保之股票之價值，並足以使總行審查部、授審會及
     常董會明白判知附隨風險，進而核決是否准貸。而台融集
     團貸款當時，國產汽車、台鳳公司股票均有相當市場價值
     ，且未見有何異常，起訴書以事後諸葛方式，推論該等股
     票屬炒作性濃厚之股票，實屬無稽。
（5）伊本於承辦之責，據實彙整貸款資料，送由東門分行各級
     主管審查後，始呈送總行，而總行收文後尚有總行之審查
     部就各該文件進行審查，審查部職務位階遠高於分行之徵
     授信部門，部門人員更都是對徵授信業務經驗豐富之專業
     人員，本案相關貸款案也都經由總行審查部審查後才提送
     常董會，怎可能讓分行基層經辦人員一手遮天？蓋伊如有
     未依規定製作或檢附相關文件，總行審查部亦不可能讓貸
     款案輕易通過，足以證明本案貸款案呈送總行時，均確實
     依規定製作並檢附相關文件；且該等人員於本案均未被列
     為被告，顯然公訴意旨認定該等人員所為審查均無違背任
     務，亦顯見伊所呈送資料完全符合規定，無任何違反中興
     銀行內部規定之處，亦無違背任務之行為，自與刑法背信
     罪責不該當。
（6）故伊就公訴人起訴之F部分事實，並無構成刑法第342條第1
     項之背信罪。
（四）F部分之事實認定及理由：
  1.公訴意旨認被告甲○○、簡萬三、金桐林、莊俊達、林竹雄
    、蔡宗勳、張友鐘等人參與F部分之行為，涉犯刑法第342條
    第1項背信罪嫌，無非係以其等違反中興銀行授信業務規則
    第15條至第17條、中興銀行關鍵性之重要授信規範、中興銀
    行辦理授信戶「同一關係人」授信應行注意事項第2條第8項
    、辦理以股票為擔保授信業務暫行措施第2點、中興銀行股
    票質押授信處理程序暫行注意事項、86年8月20日興銀審
    字第1806號函、中興銀行經常性週轉資金貸款作業要點、該
    行以房地放款值與時價之七成或八成相較取孰低之規定，及
    被告甲○○、蔡宗勳、張友鐘、簡萬三、莊俊達分別於偵查
    中之陳述、證人黃蓁蓁、林和發、孫道遠、邱瑞、王玉雲、
    王清連、李錫祿、郭弄、王利賢、李長彬、乙○○、張四山
    、張俊傑、陳正仁、楊文賓、周萃莉、姚祺昇之證詞，與中
    興銀行授信業務規則、中興銀行關鍵性之重要授信規範、中
    興銀行辦理授信戶「同一關係人」授信應行注意事項、中興
    銀行「辦理以股票為擔保授信業務」暫行措施、中興銀行股
    票質押授信處理程序暫行注意事項、86年8月20日興銀審
    字第1806號函、中興銀行經常性週轉資金貸款作業要點、中
    興銀行總行92年11月12日（92）興銀人字第4002號函、台融
    公司、黃蓁蓁、林和發、孫道遠、張定雄徵、授信資料、洽
    談紀錄表、中興銀行東門分行授信小組個案討論紀錄、授信
    核貸條件變更申請書、徵信報告、授信批覆書、動產、有價
    證券質押品鑑定表、貸放轉帳紀錄表、股票質借作業、中興
    銀行總行和營業單位授信授權限額區分表、營業單位授信授
    權準則、中興銀行授信核定程序表、法務部調查局北部地區
    機動工作組92年5月1日電防字第0927801875-0號函、中興銀
    行東門分行台融集團申貸承辦人員一覽表、中興銀行87年3
    月12日下午3時常董會議簽到簿、同年4月21日第2屆第121次
    常董會議及簽到簿、同年5月7日第2屆第126次常董會議及簽
    到簿、林和發、黃蓁蓁、孫道遠86年度所得稅申報資料、黃
    蓁蓁、孫道遠89年5月30日承諾書、台融集團資金流程圖、
    國泰世華商業銀行南京東路分行93年1月9日國世南京字第01
    0號、93年5月25日國世南京字第266號函、中興商業銀行東
    門分行92年9月10日（92）興銀東字第208號函、安泰商業銀
    行中崙分行92年9月16日安崙第092000804號函、中興銀行東
    門分行87年4月7日授信批覆書補充說明暨該行股票授信連線
    作業系統查詢「台鳳公司」股票本益比記錄等資料為據。
  2.經查，中興銀行分別於87年3月12日經第2屆第118次常董會
    核准台融公司15億元之貸放案，台融公司嗣分別於同年3月1
    6日以國產車股票3410張作為擔保，動撥1億3669萬元、於同
    月18日增提國產車股票300張作為擔保，增借3600萬元，又
    另於87年3月20日核准台融公司授信條件變更，以短期放款
    科目名義再增加1成無擔保信用放款，於同月23日再度增提
    國產車股票3000張，分別增貸1億2千萬元之短期擔保放款及
    4800萬元之無擔保短期放款，另於同年10月31日增提國揚建
    設、中環、順大裕及台肥等公司股票作為擔保，分別增加短
    期擔保放款至11億2520萬元、增加短期無擔保放款至3億748
    0萬元；並以黃蓁蓁、孫道遠、林和發互為保證人為條件，
    於同年4月2日經第2屆第121次常董會核准黃蓁蓁借款3億500
    0萬元、孫道遠借款3億元、於同年4月7日以林和發名義申請
    借款3億5000萬元；再於同年5月7日經第2屆第126次常董會
    以邱瑞及鍾瑩豐為保證人為條件，核准張定雄3億元，又於
    87年8月13日經第3屆第11次常董會核准黃蓁蓁以臺北市○○
    街房地為擔保品申請之購屋融資2億5千萬元等情，有中興銀
    行授信批覆書5份、授信核貸條件變更申請書10份、授信申
    請書1份附卷可參（見F8第232-233頁、第319-321頁、第325
    頁、第55頁、第325-327頁、第50頁、第58-60頁、第74-77
    頁、第348-349頁、F4第14-15頁第57頁、第63-64頁、F5卷
    第108-110頁），復為被告等人所不爭執，應堪認為真實。
    又中興銀行於同年5月7日經第2屆第126次常董會以張定雄、
    邱瑞及鍾瑩豐互為保證人為條件，核准邱瑞及鍾瑩豐各3億
    元等情，公訴人雖未提出中興銀行核貸邱瑞、鍾瑩豐各3億
    元之授信文件供本院審查，然證人邱瑞於本院審理時已到庭
    證述稱，伊曾經用股票去中興銀行擔保借款，伊再去蓋章或
    背書保證，但都是伊老闆林和發在處理的，後來伊問林和發
    ，林和發說已經還掉了，當時中興銀行的人員有和伊做對保
    的動作，貸款撥入的帳戶伊並未使用等語（見本院卷十一第
    5-6頁），而中興銀行接管小組97年5月5日以中興接管發字
    第09700000002號函所附之與本案相關授信債權讓與時之損
    害金額報表亦載明，邱瑞、鍾瑩豐於87年5月7日各核貸3億
    元無擔保貸款（見本院卷十一第74頁），又中興銀行87年5
    月7日經第2屆第126次常董會之會議紀錄亦記載，邱瑞與鍾
    瑩豐申貸經常性週轉金各3億元，分別以鍾瑩豐、張定雄（
    邱瑞部分）及邱瑞、張定雄（鍾瑩豐部分）為保證人，並以
    注意所徵提股票之股價變化，所徵提之股票上述11家為
    限，且東隆五金、宏和紡織限以7成承作（以鑑價值6成為擔
    保，1成為信用），請確依（86）興銀審字第1806號辦理
    ，且單一股票全行不得超過其公司發行股份之15％，股票
    之提供人需加徵為保證人等條件，照審查部初審意見通過等
    語（見E1卷第246頁），顯然起訴書記載中興銀行於87年5月
    7日經第2屆第126次常董會以張定雄、邱瑞及鍾瑩豐互為保
    證人為條件，核准邱瑞及鍾瑩豐各3億元，亦應確有其事。
  3.惟本院就禾豐集團員工向中興銀行申請之F部分貸案之審查
    程序依形式上是否違反授信法規，及實質上是否該當違背任
    務之構成要件，分述如後：
（1）F1貸案及F1-1變更案部分：
  貸案之形式審查：
    起訴書雖認中興銀行於87年3月12日經第2屆第118次常董會
    核准台融公司15億元之貸放案，台融公司嗣分別於同年3月1
    6日以國產車股票3410張作為擔保，動撥1億3669萬元、於同
    月18日增提國產車股票300張作為擔保，增借3600萬元，又
    另於87年3月20日核准台融公司授信條件變更，以短期放款
    科目名義再增加1成無擔保信用放款，使台融公司得於同月2
    3日再度增提國產車股票3000張，分別增貸1億2千萬元之短
    期擔保放款及4800萬元之無擔保短期放款，另於同年10月31
    日增提國揚建設、中環、順大裕及台肥等公司股票作為擔保
    ，分別增加短期擔保放款至11億2520萬元、增加短期無擔保
    放款至3億7480萬元，有違中興銀行授信業務規則第15條至
    第17條、中興銀行關鍵性之重要授信規範、中興銀行辦理授
    信戶「同一關係人」授信應行注意事項第2條第8項、辦理以
    股票為擔保授信業務暫行措施第2點、中興銀行股票質押授
    信處理程序暫行注意事項、86年8月20日興銀審字第1806
    號函、中興銀行經常性週轉資金貸款作業要點之規定，然起
    訴書就被告等人違反中興銀行關鍵性之重要授信規範、中興
    銀行經常性週轉資金貸款作業要點部分，僅敘及規章名稱，
    疏未表明所違反之具體條文內容，惟由起訴書第126頁關於
    中興銀行經常性週轉資金貸款作業要點、中興銀行股票質押
    授信處理程序暫行注意事項後緊接記載「以信用、業務、財
    務良好、徵信資料完整之客戶為貸與經常性週轉資金對象」
    、「3.股票鑑價及擔保維持成數之依據」等語，應可得知公
    訴人係指本件貸案涉及違反中興銀行經常性週轉資金貸款作
    業要點第2條、中興銀行股票質押授信處理程序暫行注意事
    項第貳點第二小點（三）之規定，至於起訴書就被告等人違
    反中興銀行關鍵性之重要授信規範部分，本院無從由公訴人
    空泛指訴被告等違反規定，卻無具體指明其違法行為或違反
    何特定條文之情況下，審查公訴人此部份起訴之被告等人於
    形式上違背其等之何種任務，是就此檢察官無舉證作為之主
    張，尚不得遽認被告等之罪刑，併予敘明。經查：
  A.按中興銀行授信業務規則第15條固有「授信案件受理單位及
    授信單位之承辦人員，應依授信性質就左列事項為詳盡之調
    查，並將有關重要資料及其分析調查結果附卷，以供授信決
    策人員綜合判斷之參考：一授信戶及保證人之信用；二授信
    戶業務及財務狀況；三授信計畫及用途；四還款財源及方式
    ；五擔保條件；六授信戶之償還能力；七授信總額佔本行淨
    值之比率；八授信行業國內外景氣與市場情形。」之規定，
    同規則第16條則規定「授信案件受理後應依規定之程序進行
    審核，並在規定之作業時限內完成准駁後通知申請人。前項
    審核程序及作業時限另訂之。」然後者僅係抽象之訓示規定
    ，其具體內容仍須參照審核程序及作業時限之子法規定，公
    訴人認本條被告有違反該條之行為，本屬空泛，無從審查其
    所指違背之任務究竟為何，即難以此推斷被告等人犯罪。又
    前者（第15條部分）規範之主體僅適用於中興銀行授信案件
    受理單位及授信單位之承辦人員，本部分被告除張友鐘之外
    ，均非授信案件受理單位及授信單位之基層承辦人員，自無
    中興銀行授信業務規則第15條之適用。然本件F1貸案之授信
    程序中，承辦人即被告張友鐘已按照中興銀行授信申請之程
    序、表格逐一調查及填載，並無故意遺漏或誤載之處，有中
    興銀行授信批覆書1份附卷可參（見F8卷第319-321頁）。此
    外，公訴人並未提出任何授信文件顯示被告張友中於承辦本
    件貸案時，有出現中興銀行之制式表格中應調查之項目而未
    予調查之情形，依被告張友鐘所負責之業務及層級而言，能
    將具體授信案件之文件所列出之各項欄位逐一調查並完成填
    寫，自屬已完成中興銀行所賦予之授信調查任務，實不宜將
    日後授信資金無法完全回收之失敗，苛責於被告張友鐘所為
    之授信調查行為。至於F1-1變更案中，中興銀行第2屆第119
    次常董會就借款戶台融公司於放款值超過供擔保股票鑑價值
    6成部分，以短期放款科目承作之核准決定，係於87年3月20
    日為之，亦即係在F1貸案於87年3月13日通過1週後核准，該
    次常董會亦係援用被告張友鐘就F1貸案所為之授信資料而為
    決策。然衡情借款人台融公司之信用、業務及財務狀況、授
    信計畫及用途、還款財源及方式、償還能力、市場景氣等相
    關授信因素於此期間均無重大變化，公訴人亦無舉證F1貸案
    通過後之7日內有何授信因素之顯著變異，而被告張友鐘於
    知悉之情況下卻不提供該資訊予授信決策人員參考之事實，
    故公訴人認其有違反中興銀行授信業務規則第15條之規定云
    云，尚乏所據。
  B.按中興銀行授信業務規則第17條固有「授信戶如有下列情形
    之一者均不准或應即停止其授信，縱經審核核定認可亦不得
    撥貸：授信用途不正當或有投機性質者，授信用途不實
    及不接受本行輔導者，授信戶信用貶落或授信可能變成呆
    滯者，授信戶違反與本行所簽訂契據之任何條款者。」之
    規定，然查，本件禾豐集團向中興銀行申請貸款15億元（包
    括F1貸案及F1-1變更案）之用途，係為營運週轉所需等情，
    有上開中興銀行授信批覆書之附件可參（見F8卷第321頁）
    ，而台融公司既為專業投資公司，營運項目以一般投資業為
    主，有中興銀行授信案件報核表在卷可參（見F3卷第40頁）
    ，又本件借款用途均係從事於有價證券之買賣之事實，亦為
    公訴人所不爭執（見起訴書第52頁），則其將「營運週轉所
    需」之貸款款項用以買賣投資股票，其申報之貸款用途並非
    不實，而其既以股票市○○○○○道買進賣出，公訴人復未
    舉證台融公司有何不正當之買賣股票手法，或違反股市交易
    規則之不法投機方式利用授信資金，則難謂本件授信有用途
    不正當或有投機性質可言。又本件借款戶台融公司於87年2
    月10日成立，其資本為1億元，貸款之保證人黃蓁蓁、林和
    發之財產淨值則分別為4764萬元、2億7703萬元，而台融公
    司、黃蓁蓁、林和發均無逾期授信或退票等異常紀錄，有中
    興銀行授信批覆書1份、徵信報告2份附卷可考（見F8卷第
    319頁、第36頁、F5卷第8頁），另本件申貸金額之撥放，均
    需由借款戶提供上市、上櫃股票作為擔保品，並以擔保股票
    之鑑價值6成作為放款值，因此本件之債權擔保尚稱充足；
    而本件借款戶、保證人之信用、資力均屬良好，中興銀行於
    擔保股票鑑定值6成之外，於F1-1變更案核准台融公司增加
    擔保股票鑑定值1成作為短期信用放款，亦應屬其授信之商
    業判斷餘地空間內所為之適法決定，容難認本件貸案、變更
    案申請授信時，被告等由申請資料得以知悉該次授信變成呆
    滯之可能性已達不得授信之地步，或授信戶信用貶落之程度
    已屆無可貸性之空間。此外，依卷證所顯示之資料，亦無任
    何本件貸案之借款戶於申請當時，有不接受中興銀行輔導、
    違反與中興銀行所簽訂契據之任何條款之情形，故尚不得僅
    以公訴人提出之上開證據，認定本件F1貸案、F1-1變更案有
    違反中興銀行授信業務規則第17條規定之情形。
  C.又按銀行法第33條之3第1項規定：「主管機關對於銀行就同
    一人、同一關係人或同一關係企業之授信或其他交易得予限
    制，其限額，由主管機關定之。」，並就同一人、同一關係
    人、同一關係企業之定義，分別於同法第33條之3第2項及第
    25條第4項規定之，又原銀行主管機關財政部亦依據上開規
    定，頒布「銀行對同一人或同一關係人之授信限額規定」，
    其中就銀行對同一自然人、同一法人、同一關係人之授信總
    餘額，分別規定不得超過各該銀行上一會計年度決算後淨值
    3％、15％、40％，其中無擔保授信總餘額各不得超過各該
    銀行上一會計年度決算後淨值1％、5％、10％。另中興銀行
    內部規章之中興銀行辦理授信戶同一關係人授信應行注意事
    項，亦於第2條規定：「所謂「同一關係人」係指營業單位
    由一般徵信、授信相關資料，得知相關自然人及關聯企業間
    具有下列關係之一者：(一)配偶；(二)2親等以內之血親；(三)本
    人為負責人之企業；(四)配偶為負責人之企業；(五)企業與他企
    業股東或出資人全部相同，或部分相同而其出資額合計占各
    企業資本達百分之50以上者；(六)企業與他企業之董事、監察
    人或代表企業之股東有半數以上相同、或具有配偶關係者；
    (七)企業與其投資持股比例佔百分之50以上之企業、個別或共
    同投資另一企業資本額達百分之50以上者；(八)除上述各款外
    ，有事實認定其相互間有同一經濟利害關係（附註），應歸
    併為『同一關係人』者。」，並於附註中明訂「所謂有事實
    認定授信戶相互間有同一經濟利害關係者，係營業單位由一
    般徵信相關資料之主觀認定，例如授信戶與他授信戶有同一
    擔保品，同一擔保物提供人或同一保證人之情形等。」經查
    ，由卷內所能查得與本件貸案時間最接近之記載台融集團同
    一關係人授信情形之文件，應為F5卷第105頁中興銀行88年4
    月12日同一關係人授信往來查詢報表，又此報表之製作時間
    已係本件貸案87年3月13日中興銀行第2屆第118次常董會核
    准1年後之貸放情況，其準確性自有所差異，然公訴人僅徒
    稱本件貸案違反同一關係人授信限制，但並未提供任何
    本件貸案通過時之同一關係人授信往來狀況之文件以供調查
    ，是本院自無從審查本件申請時或核准時，中興銀行貸放予
    台融集團同一關係人之金額，是否超過銀行法第33條之3第1
    項所定之限制。惟由時間與本件甚為接近之F2貸案授信批覆
    書（87年4月3日，借款人黃蓁蓁、林和發、孫道遠）之記載
    可知，當時與台融公司屬同一關係人者有5戶，訂約金額為
    25億元，現放餘額就擔保放款部份為8億3269萬元，無擔保
    現放餘額為1億1800萬元（見F8卷第74頁、第232頁、F6卷第
    14頁），而當年度中興銀行之銀行法授信限額為66億1531萬
    元，銀行法無擔保授信限額為16億5382萬7000元（見本院函
    覆卷第344頁），相較之下，當時中興銀行貸放予台融公司
    所屬之同一關係人戶之金額，均未超出銀行法第33條之3第1
    項所設定之貸款上限。另就台鳳集團之同一關係人而言，依
    87年2月5日台融公司設立登記資本額查核報告書所附股東名
    冊（見F4卷第15頁、第18頁）之記載，由台融公司之股東鳳
    翔投資股份有限公司、鳳華投資股份有限公司、先勵投資股
    份有限公司、帝門藝術事業股份有限公司、丁○○等台鳳集
    團之同一關係戶共計出資5000萬元，占台融公司登記資本額
    之50％，依中興銀行辦理授信戶同一關係人授信應行注意事
    項第2條第7款之規定，自屬台鳳集團之同一關係人無疑。然
    觀之中興銀行87年12月23日製作之台鳳集團（先勵投資）同
    一關係人授信往來查詢報表（見本院卷三第169頁），台融
    公司確實已列於台鳳集團同一關係人表列之中，顯然本件F1
    貸款亦已納入中興銀行對於台鳳集團同一關係人授信之授信
    總餘額及無擔保授信總餘額之內。而依該報表之記載，中興
    銀行於87年12月23日貸放台鳳集團同一關係人之授信總餘額
    為57億3144萬8000元，無擔保授信總餘額為14億1690萬8000
    元，均未超出當年度中興銀行之銀行法授信限額為66億1531
    萬元，銀行法無擔保授信限額為16億5382萬7000元。再者，
    證人即被告張友鐘復於本院審理時證稱，因為台鳳是台融公
    司的董事或是監事，所以台融才能與台鳳結合作為關係人，
    但其他個人應係與台融公司合併為另一關係人，因為其他個
    人與台鳳無任何關係亦即，台融貸款的時候，是算到台鳳集
    團的額度，另外其他個人案的時候，是算到台融集團的額度
    等語（見本院卷十一第48頁），是依本院現存之證據，尚無
    從認定中興銀行核准本件貸案之後，其對於台融集團或台鳳
    集團之授信總餘額或無擔保授信總餘額有超出銀行法第33條
    之3第1項之情形，又公訴人既未曾提出87年3月7日前本件F1
    貸案申請期間之中興銀行同一關係人授信往來查詢報表，以
    證明中興銀行在該時期貸放予台融集團或台鳳集團同一關係
    人之額度確已超出法定上限而有違法之事實，則依罪疑唯輕
    之刑事訴訟原則，自應作有利於被告之事實認定，不能逕認
    本件F1貸案之核定違反銀行法第33條之3第1項之貸款額度限
    制規定，因此公訴人雖認本件貸案違反中興銀行辦理授信戶
    同一關係人授信應行注意事項中規定，未應注意授信金額過
    度集中或藉分散借款集中使用之情形云云，然因本件貸案集
    中之程度尚未逾越銀行法、主管機關令函及中興銀行內部規
    章所為之具體標準，即難認此情形該當於中興銀行辦理授信
    戶同一關係人授信應行注意事項第4點第1款所規範之構成要
    件要素，而謂本件貸案之核定有何違法之事實。
  D.又中興銀行經常性週轉資金貸款作業要點第2條雖規定「貸
    款對象：以信用正常，業務、財務良好，徵信資料完整之客
    戶為對象」，然其所謂「正常」、「良好」、「完整」均屬
    不確定法律概念，並無一客觀具體標準，亦非絕對二分法，
    如何之信用狀態始稱正常？如何之業務標準、財務結構良好
    始稱良好？如何程度之徵信資料始稱完整？均因各人經歷、
    學識、膽識、現實經濟社會條件及經營理念而有所落差，依
    本院前述之商業判斷餘地原則，若其決定得以被不確定法律
    概念所涵蓋，即可被認為合法。本件貸款戶台融公司係於F1
    貸案申請前甫新成立之公司，其淨值僅1億元，而貸款之保
    證人黃蓁蓁、林和發之財產淨值則分別為4764萬元、2億
    7703萬元，此有中興銀行授信批覆書1份在卷可參（見F8卷
    第319頁），依其等資力，均不足以負擔上開貸款之龐大利
    息支出，然本件任何申貸金額之撥放，均需由借款戶提供上
    市、上櫃股票作為擔保品，並以擔保股票之鑑價值6成作為
    放款值，因此本件之債權擔保尚稱充足，又依上開授信批覆
    書之記載，本件F1貸案借款人、保證人均無授信異常之記錄
    ，顯然其債務償還情形均屬正常，則財務狀況亦非顯然已達
    敗壞之程度，且台融公司徵信資料仍屬完整，自難認完全不
    符中興銀行經常性週轉資金貸款作業要點第2條之規定。另
    本件借款戶、保證人之信用、資力均屬良好，復已提供超過
    放款值價值之股票供作債務擔保，故中興銀行於擔保股票鑑
    定值6成之外，於F1-1變更案核准台融公司增加擔保股票鑑
    定值1成作為短期信用放款，亦應屬其授信之商業判斷餘地
    空間內所為之適法決定，難謂該F1-1變更案之通過有違反中
    興銀行經常性週轉資金貸款作業要點第2條規定之情形。
  E.又起訴書雖謂被告等人違反中興銀行「本行辦理以股票為擔
    保授信業務暫行措施」中規定以股票為擔保授信業務時，需
    以該股票之本益比倍數為何以決定貸款成數，竟於未知所提
    供質押股票種類以及該不特定股票本益比為何情形下，於申
    貸文件中填載「所徵擔保品為上市、上櫃公司股票」，並將
    貸放成數直接簽擬為最高之6成貸放成數，亦屬違背其等任
    務之行為云云。經查，上開規定係於86年1月9日由中興銀行
    第2屆第61次常董會修訂通過之暫行措施，而該暫行措施第4
    條亦明訂：「前述措施得隨時視股票市場變化另訂暫行方案
    。」之規定，中興銀行授信擔保品調查鑑價要點第45條第2
    款第5目亦有「本項股票等之放款值最高以估價金額60％為
    原則。」之規定（見中興銀行徵信、授信規章彙編第57頁）
    ，易言之，中興銀行內部規章所規範以股票為擔保品之放款
    值，原則上最高以60％為限，在60％以下，則以本益比25、
    40作為60％、50％、40％貸放率之區隔。然而前者之規定既
    屬「暫行措施」，復有得隨時視股票市場變化另訂暫行方案
    之彈性作法，即意味該規定位階甚低，頒佈之機關即中興銀
    行常董會有權隨時視股票市場變化，再因個案另訂暫行方案
    取代之。另證人徐小雲亦於本院審理時證稱，分行在做徵、
    授信的時候，如果是在分行的權限內，沒有按照這個暫行措
    施規定當然不行，但是伊等當時是將這個貸案送上去，貸款
    成數總行是可以破除的，這要看常董會那邊的決議，因為辦
    法是他們定的，總行如果核定6成的話，分行這邊就依照總
    行的核定來撥款，不會再去計算股票的本益比。如果貸款的
    金額和條件是分行可以決定的權限內，才必須遵循暫行措施
    的規定等語（見本院卷十第7頁），證人即原任中興銀行總
    行審查部審查員之乙○○亦證稱，暫行措施基本上是不成熟
    、有爭議、有瑕疵的公文，當暫行措施一發布的時候，其實
    很多分行就認為很有爭議，因為影響本益比的因素很多，比
    如說第一，負責人的資信及專業能力，例如，台積電有張忠
    謀的本益比得到40倍，聯電有曹興誠，只能到15倍，第二，
    產業的地位，例如：國外的微軟或GOOGLE，他的本益比可以
    達到100倍以上，第三，這家公司未來的獲利能力，例如：
    有國外信評，表示某家公司未來一年可以賺得一個資本額，
    他的本益比也會很高，第四個，股票的流動性，例如：上市
    股票跟上櫃股票的每日成交股數就明顯不同，如果他的流通
    量很大，代表他的變現能力很好，他的本益比當然也會比較
    高，第五個，大股東的背景，例如：台糖、台電、唐榮鐵工
    廠，他的大股東大部分是政府，或者是公營事業機構，他的
    本益比其實到300倍，我們也敢全數借給他，第六個，股票
    的類別不同，例如營建股，他的本益比可能只有10倍，可是
    電腦或資訊的類股可以有30到40倍，所以不考慮這些因素，
    只考慮本益比，是相當不合理的，就總行的審查立場來看，
    國產汽車是每年獲利3到4塊的公司，股價維持在50到60元，
    屬於第一類的上市公司，在產業地位上具有龍頭的角色，這
    是我們當時審查考慮的重點，當時分行送來總行的目的本來
    就是要破除暫行措施的規定，假設審查部經理認為這個案子
    有需要給上面來做綜合考量，他可以提報授審會，或是往更
    上的階層到常董會，這都是容許的，即使是審查部經理的權
    限，如果他認為有爭議或是要讓上面的人全面瞭解，他也是
    可以往上送，到更高層級去核定，他如果覺得自己可以決定
    ，就自己決定，送總行就已經破除暫行措施等語（見本院卷
    十第18頁），顯然前揭中興銀行「本行辦理以股票為擔保授
    信業務暫行措施」之規定並非絕無因市場變化、授信條件等
    因素而彈性調整之空間，其既為中興銀行常董會所制訂之規
    範，無論依新法優於舊法之法理，抑或上開暫行措施第4條
    之規定，中興銀行常董會自有權限破除原則性之本益比限制
    ，進而提高以股票為擔保品之貸放比率。本件F1貸案係於87
    年3月7日向常董會提案，並於同年月13日經中興銀行第2屆
    第118次常董會決議准予辦理等情，有中興銀行授信批覆書1
    份附卷可參（見F8卷第319-320頁），是中興銀行常董會既
    已同意F1貸案之通過，其個案效力自優先於中興銀行「本行
    辦理以股票為擔保授信業務暫行措施」而無須受該規定拘束
    ，則該貸案無論借款戶提供之股票種類，只要符合上開授信
    批覆書所附註之「1.注意借戶營運狀況，2.請確依（86）興
    銀審字第1806號函辦理，且單一股票全行不得超過其公司發
    行股份的15％，3.借戶所提供之股票須經總行核備，始可貸
    放，4.利率調整為P+0.65％（適用9.25％）」之要求，均得
    以60％之貸放比率核算放款值，本件F1貸案既經中興銀行常
    董會審核通過，當得破除中興銀行「本行辦理以股票為擔保
    授信業務暫行措施」之本益比限制，逕依中興銀行授信擔保
    品調查鑑價要點第45條第2款第5目關於股票放款值之規定，
    核貸60％之貸放比。公訴人以F1貸案未經特定供作擔保之股
    票種類，即逕以股票鑑定值之60％計算放款值，其貸放比逾
    越中興銀行「本行辦理以股票為擔保授信業務暫行措施」之
    本益比限制，而認被告等人均有違背其等任務之行為云云，
    即不足採。另公訴人提出之86年8月20日興銀審字第1806
    號函（見E1-1卷第201-204頁），則係被告即原中興銀行總
    經理甲○○所發文，通令各營業單位遵守之函示，其位階更
    低於前開中興銀行「本行辦理以股票為擔保授信業務暫行措
    施」之規定，而本件F1貸案之貸放方式既已經中興銀行常董
    會輔以配套措施核准通過如上述，自無以此位階較低之函示
    規定否定上開中興銀行第2屆第118次常董會決議合法性之理
    。公訴人持此被告甲○○發文之函示，遽論被告等人違反任
    務而涉刑法背信罪嫌云云，顯係就授信程序之階層規範效力
    有所混淆，自屬不可採。又查，中興銀行授信擔保品調查鑑
    價要點第45條第2款第5目雖有「本項股票等之放款值最高以
    估價金額60％為原則。」之規定，然依該項規定之性質，應
    僅適用於以股票充作擔保品之「擔保授信」情形。本件F1-1
    變更案依中興銀行授信核貸條件變更申請書（見F8第325頁
    ）總行批示欄之記載，中興銀行第2屆第119次常董會之決議
    為：「准予辦理，惟超過鑑價值六成部分改以短放科目承做
    ，所徵提之股票設質與處分仍應依86年興銀審字第1806號函
    辦理。」等語，亦即F1-1變更案所增加核准之擔保股票鑑定
    值1成部分，應屬信用貸款（無擔保授信）而非擔保授信，
    而信用貸款既無適用中興銀行授信擔保品調查鑑價要點之餘
    地，其變更增貸自無違反中興銀行之內部規章可言，附此敘
    明。
  F.至於公訴人雖認為本件F1貸案、F1-1變更案有違反中興銀行
    股票質押授信處理程序暫行注意事項第貳點第二小點（三）
    關於股票質押之鑑價及擔保維持成數事項之規定，然就違法
    鑑價部分並未提供任何證據以佐其說，本院即難以起訴書毫
    無憑據之主張輕率論處被告等人罪刑。又中興銀行關於質押
    股票之鑑價，其程序上必須填製「動產、有價證券質押品鑑
    定表」（見F3卷第189頁，公訴人於C部分貸案及F2貸案卷證
    資料均有提出該表，惟疏未就本件F1貸案、F1-1貸案予以舉
    證，茲僅以F2貸案為例說明如下），該表之既定格式已有依
    前揭暫行注意事項第貳點第二小點（三）之規定，分列72
    日平均價與承作前一營業日之收盤價，再於鑑定價格欄中取
    其較低者為鑑定價，此非只該頁（借款人黃蓁蓁）如此，本
    案檢察官所舉F部分卷證資料內凡有「動產、有價證券質押
    品鑑定表」之出現（如F3卷第190頁、F5卷第15頁、第20-21
    頁、第25-26頁、第33-34頁、第44-45頁、第52頁、第101頁
    、第106-107頁、第172-173頁、第178頁、第225頁、第233-
    234頁、F6卷第7頁、第20-21頁、第36頁、第95頁、第101-1
    02頁、第109頁、F8卷第78-79頁、第88-92頁、第96-97頁、
    第101-104頁、第114-116頁、第120-121頁、第134-135頁、
    第155-161頁、第237-240頁、第254-255頁、第267-271頁第
    275-276頁、第280-281頁、第294頁、第300頁、第354-357
    頁，其中授信戶為黃蓁蓁、林和發、孫道遠等均有之，然無
    任何一件之授信戶為台融公司，併予敘明），皆為同一格式
    ，均將72日平均價與承作前一營業日之收盤價分別列出，再
    於鑑定價格欄中取其較低者為鑑定價，毫無例外，顯然中興
    銀行承辦人員於授信程序中，均依中興銀行股票質押授信處
    理程序暫行注意事項第貳點第二小點（三）處理股票鑑定值
    ，已成慣例，在公訴人未為舉證本件F1貸案係一反常態違反
    上開規定處理之情況下，尚難遽認公訴人之主張可採。另就
    擔保維持率之規定部分，依中興銀行股票質押授信處理程序
    暫行注意事項第貳點第二小點（三）2.雖有「擔保維持成數
    之管理方式依『擔保維持率』控管，授信期間內，應隨時注
    意股價變化，如擔保維持率低於140％，應即補徵擔保品或
    收回部分授信」之規定，然該暫行注意事項復於同小點（四
    ）規定「各營業單位原則應於擔保維持率不足之次日發出存
    證信函，倘3個營業日後借保人仍未補足擔保品或償還差額
    ，應於第4個營業日開始處分股票。」、第貳點第五小點規
    定「為避免影響本行債權，未經總行核准前，嚴禁各營業單
    位在整戶擔保維持率低於140％情況下，仍以處分部分股票
    擔保品用以沖償授信戶積欠之利息及違約金情事。」、第伍
    點規定「本案暫行注意事項經總經理核定後實施，修正時亦
    同。」，由此觀之，該暫行注意事項應係中興銀行總行為規
    範各營業單位關於質押股票授信程序所為之管制，其適用機
    關應為各營業單位，於總行核准之情形下，即可例外不受中
    興銀行股票質押授信處理程序暫行注意事項之拘束。因此台
    融公司分別於87年3月16日以國產車股票3410張作為擔保，
    動撥1億3669萬元、於同月18日增提國產車股票300張作為擔
    保，增借3600萬元、於同月23日再度增提國產車股票3000張
    ，分別增貸1億2千萬元之短期擔保放款時，中興銀行並未降
    低其擔保維持率（見F8卷第325-328頁、第50頁），並無違
    反上開規定之情形。另台融公司另於同年10月31日增提國揚
    建設、中環、順大裕及台肥等公司股票作為擔保，增加短期
    擔保放款至11億2520萬元時，雖將維持率降為125％，然此
    既係由總行批示（見F4卷第63頁），即無中興銀行股票質押
    授信處理程序暫行注意事項之適用，亦無違反中興銀行之內
    部規範可言。故公訴人以被告等均有違反中興銀行股票質押
    授信處理程序暫行注意事項之規定云云，即非可採。
貸案之實質審查：
  A.綜上所述，中興銀行就台融公司之F1貸案及F1-1變更案之授
    信、撥貸程序，並無違反法律、主管機關令函或中興銀行所
    頒佈之各種授信業務相關規章之情事。然在案件之實質審查
    上，F1貸案、F1-1變更案之核貸、准許決定，是否有違背中
    興銀行委託予被告甲○○、簡萬三、金桐林、莊俊達、林竹
    雄、蔡宗勳、張友鐘等人之任務而該當於刑法背信罪，當視
    該貸款案在實質上是否屬於無可貸性，而被告甲○○、簡萬
    三、金桐林、莊俊達、林竹雄、蔡宗勳、張友鐘等人仍基於
    背信故意以及為自己或第三人之利益或損害本人利益之不法
    意圖，違背其任務，濫用其授信、核貸之權利而損害中興銀
    行之財產或其他利益而定。關於可貸性之存否，隨著銀行授
    信環境的急遽變化，例如一般借款戶規模日益龐大及資金用
    途日趨多元化，而銀行授信類型的中長期放款亦逐漸增加，
    傳統的授信評估方法在大環境的變遷下，自1970年代起，歐
    美銀行業逐步改採用有系統的信用分析方式，即以借款戶（
    people）、資金用途（Purpose）、還款來源（Payment）、
    債權保障（Protection）、授信透視（Perspective，或稱
    授信展望）等5大因素的評估，以衡量授信戶信用的標準，
    業經本院詳述如上（見A部分之A1貸案之實質審查部分）
    ，本院亦以此方式評估F1貸案、F1-1變更案可貸性存否之依
    據。
  B.經查，依借款戶台融公司係於87年2月10日成立，其資本為1
    億元，貸款之保證人黃蓁蓁、林和發之財產淨值則分別為47
    64萬元、2億7703萬元等情，有中興銀行授信批覆書1份附卷
    可參（見F8卷第319-321頁），其等財產狀況與所借貸之15
    億元相較，均顯然有落差，然經查詢聯合徵信中心，台融公
    司、黃蓁蓁、林和發均無逾期授信或退票之記錄，信用狀況
    良好，亦據上開授信批覆書1份在卷可考，又本件F1貸案係
    以借款戶提供股票擔保為條件始得撥款，供作擔保之股票必
    須為上市、上櫃公司之股票，並經總行核備，且其擔保維持
    率均需維持於140％以上，而放款值僅為擔保股票鑑定值之6
    成，證人即原任中興銀行東門分行襄理之楊文賓亦於本院證
    稱，伊記得台融公司那時候提供的股票還好，如果成數貸放
    6成的話，債權可以回收等語（見本院卷十一第31頁），是
    其債權保障條件應甚充足。至於F1-1變更案部分，其授信內
    容除增加擔保股票鑑定值1成為信用放款外，其餘均與F1貸
    案同，然就該增加部分，除有擔保股票作為債權之加強擔保
    外，以台融公司、黃蓁蓁、林和發當時之資力及信用程度，
    亦難謂有何債權保障不足之現象。另本件F1貸案及F1-1變更
    案之授信目的均為營運週轉所需，並擬以營業收入及處分投
    資標的作為還款來源，亦據上開授信批覆書之附件記載翔實
    ，而台融公司於變更章程及名稱為台融國際開發股份有限公
    司之前，原為台融投資股份有限公司（見本院卷十二第59-6
    1頁），以投資為其主業，而從事有價證券交易並無必須主
    管機關登記許可之法令限制，亦非僅限於證券商或金融證券
    公司（銀行法第73條第1項「商業銀行得就證券之發行與買
    賣，對有關證券商或證券金融公司予以資金融通。」之規定
    ，係關於就商業銀行對證券商或證券金融公司資金融通方式
    之規範，並非限制除證券商或證券金融公司外，均不得為有
    價證券之買賣，更非商業銀行不得對證券商或證券金融公司
    以外之公司貸放款項供作買賣股票之禁止規定，附此敘明）
    ，是借款戶以其所貸得之資金做為其業務營運週轉，亦即投
    資股票之用，借款資金用途並非不正當，亦無缺乏還款來源
    之情事。另起訴書雖謂F1貸案及F1-1變更案所貸得之資金係
    主要投資於台鳳公司、國產汽車等投機性濃厚之股票，然公
    訴人並未提供相關資料予以佐證（又E1-1卷第73-87頁所附
    之「台融集團流程圖」並非交易單據或其他直接證明股票交
    易之文件，僅係被告以外第三人於審判外所繪製之表意圖，
    應屬傳聞證據而無證據能力，併予敘明），況縱算台融公司
    確係以所貸得之資金購買上開股票，依國產汽車公司、台鳳
    公司於87年初營運情形及股價表現，均尚未出現嚴重虧損、
    股價異常崩跌或傳出涉及弊案之狀況下，亦難遽認本件授信
    決策人員均知悉上開兩檔股票均有過大之風險而不得購買，
    而依當時台鳳公司及國產汽車公司之社會評價與授信人員所
    能取得之新聞資訊，應俱認其投資經驗豐富且善於股市操作
    ，就資金貸放後之展望而言，雖附一定之風險，然難謂前景
    黯淡或極可能流於呆滯，以近代銀行業界關於授信業務所著
    重之5大面向評估之，容難認有何絕對不得貸予之事由。另
    起訴書雖稱，被告等人均明知台融公司甫於87年2月10日成
    立，資本額僅有1億，迄同年3月初均尚無營收，亦無任何資
    料可據以查核該公司信用及財務狀況，依據中興銀行內部信
    用評比評估，該公司87年、88年及89年信用評等分別為37分
    、36分及33分，等級均為「F」，已低於中興銀行辦理授信
    業務評等要點所列信用評等最低等之「E」等，仍予授信，
    是有背信之行為云云，然中興銀行授信業務程序之內控機制
    所定義之信用評等，應係供授信部門承作授信案訂定利率或
    費率之參考，與銀行得否承做授信無關等情，業經本院說明
    如上（見A1貸案及A1-1展延案之形式審查），且台融公司雖
    於申請F1貸款之前不久成立，然其財務狀況已有台融投資股
    份有限公司設立登記資本額查核報告書在卷可參（見F4第14
    頁），是該公司財務狀況並非無任何資料可供查核，又縱新
    成立之公司，仍得以其資產淨值、股東資力及發展潛力等因
    素評估其信用程度，並非尚無營收之新公司均絕對不可能向
    銀行貸得任何款項。本件既已取得上開公司設立登記資本額
    查核報告書、復對借款戶、保證人之信用、財務狀況等項製
    成徵信報告附卷可參，自得以此衡酌台融公司之信用與財務
    狀況，是公訴人所持之上開主張，並非可採。因此中興銀行
    核准本件F1貸案、F1-1變更案之決定，並未逾越一般銀行審
    查貸款授信之合法權限空間，公訴人認被告甲○○、簡萬三
    、金桐林、莊俊達、林竹雄、蔡宗勳、張友鐘等人在本件貸
    款案之授信過程中之所為，有共同違背中興銀行所委託任務
    之行為云云，並非可採。
（2）F2貸案部分：
  貸案之形式審查：
    起訴書雖認中興銀行於87年4月2日經第2屆第121次常董會以
    黃蓁蓁、孫道遠及林和發3人互為保證人為條件，核准黃蓁
    蓁3億5000萬元、孫道遠3億元、林和發3億5000萬元之貸款
    案，並於87年5月7日經第2屆第126次常董會以張定雄、邱瑞
    及鍾瑩豐3人互為保證人為條件，核准張定雄、邱瑞及鍾瑩
    豐各3億元之貸款案，使被告黃蓁蓁得持台鳳公司董事長丁
    ○○名下之台鳳公司股票作為擔保，以黃蓁蓁等4人名義向
    東門分行動撥借款。總計截至90年12月31日止，以黃蓁蓁名
    義之借款金額尚有1億9600萬元、以孫道遠名義之借款金額
    尚有2億2千萬元、以林和發名義之借款金額尚有4600萬元、
    以張定雄名義之借款金額尚有2億1435萬元，有違中興銀行
    辦理授信戶「同一關係人」授信應行注意事項第2條第8項之
    規定，且黃蓁蓁等所欲提供設質之台鳳公司股票，於87年3
    、4月間，該股票已因該公司每股稅後純益（本益比之分母
    ）為負數，無法評比，由中興銀行內部電腦查詢資料顯示資
    料，該股票本益比為零，違反前述中興銀行辦理以股票為擔
    保授信業務暫行措施之規定，故被告等均有違背其等任務之
    行為云云。惟查：
  A.按銀行法第33條之3第1項、第2項、第25條第4項、財政部之
    頒布銀行對同一人或同一關係人之授信限額規定、中興銀行
    內部規章之中興銀行辦理授信戶同一關係人授信應行注意事
    項，均就對於少數授信對象之放款過於集中現象之防止定有
    規範（其條文詳見F1貸案、F1-1變更案之形式審查部分C.）
    ，惟如同本院前開說明，授信業務本身即不可避免地附隨風
    險，而法律、主管機關令函與銀行本身之內部規章所形成之
    授信規範，只能將風險控制在一定程度以下，但無法完全消
    除風險，其中，授信集中所造成之風險並非均為規範所不許
    ，只要該風險係於法律、主管機關或銀行本身得以承受之程
    度以下，並非全然無存在之空間，因此，中興銀行辦理授信
    戶同一關係人授信應行注意事項第4點第1款所規定之3種應
    注意之授信態樣，究其實質，均仍屬提醒承辦授信人員必須
    確實釐清同一關係人之範圍，避免同一關係人之貸款總額超
    出銀行法第33條之3第1項所規定之上限，至於申貸戶縱有授
    信金額過度集中或藉分散借款集中使用之情形，只要其所貸
    金額尚未超過前揭銀行法、主管機關或銀行內部所為之限制
    ，即難謂有何違法之情事等情，業經本院詳述如上（見C1貸
    案形式審查E.）。經查，本件F2貸案之申請人黃蓁蓁、孫道
    遠、林和發、邱瑞及鍾瑩豐5人分別為台融公司董事長、奕
    行投資股份有限公司、奕銘投資股份有限公司總經理（黃蓁
    蓁）、台融公司、奕行投資股份有限公司副總經理、奕銘投
    資股份有限公司董事長（孫道遠）、奕行投資股份有限公司
    董事長、宏和精密紡織股份有限公司董事、黃蓁蓁之夫（林
    和發）、宏和精密紡織股份有限公司副總經理（邱瑞）、宏
    和精密紡織股份有限公司總經理（鍾瑩豐），關係甚為密切
    ，此有其等5人之徵信報告附卷可參（見F8卷第36頁、F5卷
    第114頁、F5卷第8頁、F6卷第84頁、F6第83頁），而F2貸案
    中，黃蓁蓁、孫道遠、林和發3人就其等之借款互為保證人
    ，張定雄、邱瑞及鍾瑩豐3人亦就其等之貸案互為保證人，
    且黃蓁蓁、林和發夫妻之貸款金額各為3億5000萬元，孫道
    遠、張定雄、邱瑞、鍾瑩豐之貸款金額則各為3億元，其金
    額略有差異外，其餘貸款條件，如均為以股票為擔保品之短
    期擔保貸款，有效期間、授信期間各均為1年，適用利率則
    均為9.25％，均屬一致（邱瑞、鍾瑩豐部分，公訴人並未提
    供其等之授信批覆書、授信申請書等文件，故無從查悉該二
    人之貸款條件），此外，依卷附之上開徵信報告記載，申請
    人黃蓁蓁、林和發、孫道遠、張定雄、邱瑞、鍾瑩豐之最近
    一年（86年）收入、財產淨值分別為100萬、4764萬（黃蓁
    蓁）、137萬元、2億7703萬元（林和發）、115萬元、138萬
    元（孫道遠）、1200萬、1億8990萬元（張定遠，見F8卷第
    170頁）、300萬元、439萬元（邱瑞）、1000萬元、1500萬
    元（鍾瑩豐），其中除黃蓁蓁、林和發、張定遠外，其餘申
    請人之資力均與所貸款項相距甚遠，甚至有無法負擔利息之
    疑慮，證人黃蓁蓁亦於檢察官訊問時證稱，伊係用台融公司
    、張定雄、林和發、孫道遠及伊自己的名義向中興銀行東門
    分行申請貸款等語（見F1卷第367頁，該證詞依刑事訴訟法
    第159條之1第2項具有證據能力），由此觀之，F2貸案之6位
    申請人顯然應該當於中興銀行辦理授信戶同一關係人授信應
    行注意事項第2條第8款之「有事實認定其相互間有同一經濟
    利害關係」之情事，屬該注意事項所定義之同一關係人。又
    證人黃蓁蓁復於檢察官偵訊時證稱，台融公司向中興銀行貸
    款15億元的用途是投資，該貸款是一個額度，伊用自己的前
    買股票後拿去銀行質押，在這個額度內循環使用，張定雄、
    孫道遠向中興銀行貸款之款項都是供伊個人使用等語；證人
    林和發亦證稱，中興銀行貸款15億元給台融公司的是都是黃
    蓁蓁在處理等語（均見F1卷第367頁、第369頁，該等證詞依
    刑事訴訟法第159條之1第2項均具有證據能力），因此，F2
    貸案部分之6筆貸款亦應屬分散借款集中使用之型態。然查
    ，由借款人黃蓁蓁、林和發、孫道遠之授信批覆書記載可知
    ，當時與台融公司屬同一關係人者有5戶，其中包括台融公
    司、黃蓁蓁、林和發及孫道遠，總訂約金額為25億元（包括
    台融公司15億元及黃蓁蓁、林和發、孫道遠合計10億元之貸
    款），現放餘額就擔保放款部份為8億3269萬元，無擔保現
    放餘額為1億1800萬元（見F8卷第74頁、第232頁、F6卷第14
    頁），而當年度中興銀行之銀行法授信限額為66億1531萬元
    ，銀行法無擔保授信限額為16億5382萬7000元（見本院函覆
    卷第344頁），相較之下，當時中興銀行貸放予台融公司所
    屬之同一關係人戶之金額，均未超出銀行法第33條之3第1項
    所設定之貸款上限，因此公訴人雖認本件貸案違反中興銀行
    辦理授信戶同一關係人授信應行注意事項中規定，未應注意
    授信金額過度集中或藉分散借款集中使用之情形云云，然因
    本件貸案集中之程度尚未逾越銀行法、主管機關令函及中興
    銀行內部規章所為之具體標準，即難認此情形該當於中興銀
    行辦理授信戶同一關係人授信應行注意事項第4點第1款所規
    範之構成要件要素，而謂本件貸案之核定有何違法之事實。
  B.又起訴書雖謂被告等人違反中興銀行「本行辦理以股票為擔
    保授信業務暫行措施」中規定以股票為擔保授信業務時，需
    以該股票之本益比倍數為何以決定貸款成數，竟以黃蓁蓁所
    提供，於87年3、4月間已因該公司每股稅後純益為負數，無
    法評比其本益比之台鳳公司股票設質，貸放股票鑑定值6成
    之款項，亦屬違背其等任務之行為云云。經查，上開規定係
    於86年1月9日由中興銀行第2屆第61次常董會修訂通過之暫
    行措施，然該暫行措施第4條亦明訂：「前述措施得隨時視
    股票市場變化另訂暫行方案。」，且其規定既屬「暫行措施
    」，復有得隨時視股票市場變化另訂暫行方案之彈性作法，
    即意味該規定位階甚低，頒佈之機關即中興銀行常董會有權
    隨時視股票市場變化，再因個案另訂暫行方案取代之。另證
    人徐小雲亦於本院審理時證稱，分行在做徵、授信的時候，
    必須按照暫行措施承作，但若將貸案送上去，總行是可以破
    除貸款成數之限制的，因為辦法是常董會定的，如果核定的
    話，分行就依照總行的核定來撥款，不會再去計算股票的本
    益比等語（見本院卷十第7頁），證人即原任中興銀行總行
    審查部審查員之乙○○亦證稱，暫行措施基本上是不成熟、
    有爭議、有瑕疵的公文，因為影響本益比的因素很多，若不
    考慮這些因素，只考慮本益比，是相當不合理的，當時分行
    送總行的目的本來就是要破除暫行措施的規定，這都是容許
    的等語（見本院卷十第18頁），顯然前揭中興銀行「本行辦
    理以股票為擔保授信業務暫行措施」之規定並非絕無因市場
    變化、授信條件等因素而彈性調整之空間，其既為中興銀行
    常董會所制訂之規範，無論依新法優於舊法之法理，抑或上
    開暫行措施第4條之規定，中興銀行常董會自有權限破除原
    則性之本益比限制，進而提高以股票為擔保品之貸放比率。
    本件F2貸案係於87年4月2日、87年5月7日分別經第2屆第121
    次常董會、第2屆第126次常董會決議准予辦理等情，有中興
    銀行授信批覆書4份、中興銀行87年5月7日經第2屆第126次
    常董會之會議紀錄1份在卷可參（見F8第74-75頁、第232-23
    3頁、第348-349頁、F6卷第14-15頁、E1卷第246頁），是中
    興銀行常董會既已同意F2貸案之通過，其個案效力自優先於
    中興銀行「本行辦理以股票為擔保授信業務暫行措施」而無
    須受該規定拘束，則該貸案無論借款戶提供之股票種類、本
    益比，只要符合上開授信批覆書所附註之「1.注意借戶營運
    狀況，2.請確依（86）興銀審字第1806號函辦理，且單一股
    票全行不得超過其公司發行股份的15％，3.借戶所提供之股
    票須經總行核備，始可貸放，4.利率調整為P+0.65％（適用
    9.25％）」之要求，均得以60％之貸放比率核算放款值，本
    件F2貸案既經中興銀行常董會審核通過，當得破除中興銀行
    「本行辦理以股票為擔保授信業務暫行措施」之本益比限制
    ，逕依中興銀行授信擔保品調查鑑價要點第45條第2款第5目
    關於股票放款值之規定，核貸60％之貸放比。公訴人以黃蓁
    蓁所提供，於87年3、4月間已因該公司每股稅後純益為負數
    ，無法評比其本益比之台鳳公司股票設質，貸放股票鑑定值
    6成之款項，亦屬違背中興銀行「本行辦理以股票為擔保授
    信業務暫行措施」之本益比限制，而認被告等人均有違背其
    等任務之行為云云，即不足採。
貸案之實質審查：
  A.綜上所述，中興銀行就F2貸案之授信、撥貸程序，並無違反
    法律、主管機關令函或中興銀行所頒佈之各種授信業務相關
    規章之情事。然在案件之實質審查上，F2貸案之核貸、准許
    決定，是否有違背中興銀行委託予被告甲○○、簡萬三、金
    桐林、莊俊達、林竹雄、蔡宗勳、張友鐘等人之任務而該當
    於刑法背信罪，當視該貸款案在實質上是否屬於無可貸性，
    而被告甲○○、簡萬三、金桐林、莊俊達、林竹雄、蔡宗勳
    、張友鐘等人仍基於背信故意以及為自己或第三人之利益或
    損害本人利益之不法意圖，違背其任務，濫用其授信、核貸
    之權利而損害中興銀行之財產或其他利益而定。關於可貸性
    之存否，隨著銀行授信環境的急遽變化，例如一般借款戶規
    模日益龐大及資金用途日趨多元化，而銀行授信類型的中長
    期放款亦逐漸增加，傳統的授信評估方法在大環境的變遷下
    ，自1970年代起，歐美銀行業逐步改採用有系統的信用分析
    方式，即以借款戶（people）、資金用途（Purpose）、還
    款來源（Payment）、債權保障（Protection ）、授信透視
    （Perspective，或稱授信展望）等5大因素的評估，以衡量
    授信戶信用的標準，業經本院詳述如上（見A部分之A1貸案
    之實質審查部分），本院亦以此方式評估F2貸案可貸性存
    否之依據。
  B.經查，依上開借款戶之徵信報告記載，申請人黃蓁蓁、林和
    發、孫道遠、張定雄、邱瑞、鍾瑩豐之最近一年（86年）收
    入、財產淨值分別為100萬、4764萬（黃蓁蓁）、137萬元、
    2億7703萬元（林和發）、115萬元、138萬元（孫道遠）、
    1200萬、1億8990萬元（張定遠）、300萬元、439萬元（邱
    瑞）、1000萬元、1500萬元（鍾瑩豐），其中除黃蓁蓁、林
    和發、張定遠外，其餘申請人之資力均與所貸款項相距甚遠
    ，甚至有無法負擔利息之疑慮，然依黃蓁蓁、林和發、孫道
    遠、張定雄之授信批覆書所示，其等4人並無逾期授信或其
    他信用異常之記錄（見F8卷第74-75頁、第232-233頁、第34
    8-349頁、F6卷第14-15頁），是其等信用狀況均屬良好，且
    本件均為擔保貸款，依中興銀行股票質押授信處理程序暫行
    注意事項第貳點第二小點（三）關於股票質押之鑑價及擔保
    維持成數事項之規定，以其等所提出之股票72日平均價及承
    作前一營業日之收盤價孰低為股票鑑定價格，並以鑑定價格
    之6成為放款值之標準撥貸，此有有價證券質押品鑑定表76
    紙附卷可參（見F3卷第190頁、F5卷第15頁、第20-21頁、第
    25-26頁、第33-34頁、第44-45頁、第52頁、第101頁、第10
    6-107頁、第172-173頁、第178頁、第225頁、第233-234頁
    、F6卷第7頁、第20-2 1頁、第36頁、第95頁、第101-102頁
    、第109頁、F8卷第78- 79頁、第88-92頁、第96-97頁、第1
    01-104頁、第114-116頁、第120-121頁、第134-135頁、第1
    55-161頁、第237-240頁、第254-255頁、第267-271頁、第2
    75-276頁、第280-281頁、第294頁、第300頁、第354-357頁
    ），故以擔保品價值衡之，擔保品尚屬充足，以此借款戶及
    債權保障之整體條件，並非絕對無可貸性。另黃蓁蓁、林和
    發、孫道遠、張定雄之貸款目的均為投資理財所需，並擬以
    個人投資收入及處分投資標的作為還款來源等情，亦有其等
    授信批覆書之附件說明可資參照（見F5卷第17-18頁、F6卷
    第17-18頁、第91頁、F8卷第234-235頁），是其等借款資金
    用途並非不正當，亦無缺乏還款來源之情事。另F2貸案申請
    當時，台鳳公司尚未涉弊案，且亦無陷於嚴重虧損之跡象，
    其之社會評價與授信人員所能取得之新聞資訊，均無可能判
    斷為無授信之可能，且依上開補充說明之記載，台鳳公司86
    年營收為32億2152萬元，稅前淨利為21億3992萬元，每股獲
    利超過7元，由當時之角度觀之，其公司前景並非不佳，股
    票亦具相當價值，另所提供及預定投資之聯華電、台積電、
    遠東倉儲、國產汽車、高臨時頁、云辰電子、台塑、台化、
    南亞、宏和紡織、東隆五金等股票，均為當時之上市、上櫃
    公司，本件申請時亦無顯著之負面訊息傳出，當難以授信決
    策人員審查本案時所接觸之資料，評定本件風險過巨而不得
    准予授信，且起訴書亦不諱言，台鳳公司及國產汽車公司股
    票係於87年11月初始因發生財務危機而暴跌及遭停止交易（
    見起訴書第56頁），本件被告等人雖為從事授信業務之相關
    人員，惟尚難要求其等未卜先知，而能於F2貸案審查時之87
    年4月間及5月間，精準預測半年後之股市發展，因此就資金
    貸放後之展望而言，以當時之眼光並非無可貸性之存在，由
    近代銀行業界關於授信業務所著重之5大面向評估之，容難
    認有何絕對不得貸予之事由。至於申請人邱瑞、鍾瑩豐部分
    ，公訴人除上開中興銀行常董會之會議紀錄外，並未提供任
    何授信核批文件供本院審查，而依中興銀行接管小組97年5
    月5日以中興接管發字第09700000002號函所附之與本案相關
    授信債權讓與時之損害金額報表，邱瑞、鍾瑩豐於87年5月7
    日各核貸3億元之無擔保貸款均業經清償（見本院卷十一第7
    4頁），核與證人邱瑞於本院審理時證稱，伊曾經用股票去
    中興銀行擔保借款，伊再去蓋章或背書保證，但都是伊老闆
    林和發在處理的，後來伊問林和發，林和發說已經還掉了等
    語（見本院卷十一第5-6頁），顯然邱瑞、鍾瑩豐之貸款已
    全部清償，是本院就此二人部分尚無從認定被告等參與F2貸
    案之核貸程序，有何違背其等任務之具體事實。因此本件F2
    貸案之決定，並未逾越一般銀行審查貸款授信之合法權限空
    間，公訴人認被告甲○○、簡萬三、金桐林、莊俊達、林竹
    雄、蔡宗勳、張友鐘等人在本件貸款案之授信過程中之所為
    ，有共同違背中興銀行所委託任務之行為云云，並非可採。
（3）F3貸案部分：
  貸案之形式審查：
  A.起訴書雖認中興銀行於87年8月14日經第3屆第11次常董會核
    准黃蓁蓁以臺北市○○街房地為擔保品，貸放購屋融資2億5
    000萬元，有違該行以房地放款值與時價之7成或8成相較取
    孰低之規定，故被告甲○○、簡萬三、金桐林、莊俊達、林
    竹雄、蔡宗勳等均涉有刑法第342條第1項之背信罪嫌云云。
    然查，公訴人雖認為F3貸案違反上開規定，卻未具體表明該
    規定係出自何處。又中興銀行東門分行房地產鑑價表（見F5
    卷第88-90頁）之制式表格雖有「以本行鑑估辦法鑑估之房
    地放款值與房地總價額之7成或8成相較，取孰低者為準」等
    語，惟該表亦未敘明其依據為何，是本院無從確知本件被告
    等就F3貸案於形式上究係違反中興銀行之何種規定。
  B.又查，依上開房地產鑑價表所記載之訪價紀錄，中興銀行東
    門分行之承辦人員洪碧蓮於87年8月6日至永慶房屋東門店詢
    問之價格為每坪60-70萬元，同日至太平洋房屋東門店詢問
    之價格為每坪60萬元（見F5卷第90頁），若以此為基礎，按
    中興銀行授信擔保品調查鑑價要點第19條、第22條（見中興
    銀行授信、徵信規章彙編第50頁、第52頁），即土地放款值
    最高以估價金額90％為限、建築物放款值最高以估價金額80
    ％為限之規定方式，核算建物及土地之放款值應為1億6576
    萬5637元。但依中興銀行辦理房地產估價彈性標準第1條第2
    項「土地及建築物依據本行『授信擔保品調查鑑價要點』及
    本行『各類建築物估價標準』核估其放款值後，經考量其土
    地座落之區段○路線、位置、環境及建築物市場性、利用價
    值、品貌、設備、裝修、建材等因素，而認有提高估價之必
    要者，得再按後表列之調整加成幅度範圍內，酌予調整其土
    地及建築物放款值.... 」之規定，並於第2條第2項允許授
    信人員「得以核實之買賣契約價為鑑價，在鑑價最高7成範
    圍內為放款值辦理；但前款適用範圍第1項之授信戶對本息
    之償還能舉出有確實之還款來源證據，並經本行查核屬實者
    ，得酌加提高其放款值至鑑價之7成5。惟實際放款值不得高
    於市價之8成」，其附表備註欄亦記明「依本項『房地產估
    價彈性標準』調整後之房地產實際放款值，不得高於市價之
    8成」等語，而同條第1項第1款則規定該「房地產估價彈性
    標準」係以「以辦公、住宅或營業場所房屋連同座落基地及
    『買賣過戶或興建』登記在2年以內之不動產」為適用範圍
    （見中興銀行授信、徵信規章彙編第63頁、第65頁）。本件
    借款戶黃蓁蓁用以作為擔保之臺北市○○區○○街12之2號
    房屋、臺北市○○區○○段1小段393地號土地及停車位，係
    其於87年7月9日向永禧股份有限公司購買，其房、地總價為
    2億3600萬元（不含裝潢、擺飾及庭園景觀費），停車位4個
    共1400萬元，合計2億5000萬元等情，有不動產買賣契約書1
    份在卷可稽（見F5卷第54-59頁），而依房地產鑑價表之記
    載，上開房、地均於辦理移轉過戶中（見F5卷第88頁），是
    本件借款戶黃蓁蓁所提供之系爭房、地自有前揭中興銀行辦
    理房地產估價彈性標準之適用。另關於本件F3貸案之擔保品
    市價，證人即被告張友鐘於本院審理時即證稱，伊當時曾帶
    經辦洪碧蓮現場去照相和估價，並打電話問仲介公司，作為
    申請依據F5卷第90頁左下方永慶房屋東門店每坪60-70萬元
    ，太平洋房屋東門店每坪60萬元，是依附近房子的行情所估
    ，但當時鴻禧臨沂為當地的豪宅，並無實際相仿的市價可供
    參考（見本院卷十一第75-76頁），證人即原任中興銀行總
    行審查部審查員之李長彬亦證稱，伊記得那棟房子比較特殊
    ，附近都沒有和這棟房子類似房子，因為這棟是屬於豪宅在
    臨沂街那一帶來說應該是最貴的房子，當初那時候台北市房
    地產超過開價每坪50萬元的房子應該是屈指可數等語（見本
    院卷十一第150-151頁），顯見黃蓁蓁與永禧股份有限公司
    之不動產買賣契約以每坪65萬6011元（房地總價2億3600萬
    元，建坪共計359.75坪）核算，仍為合理之範圍，是本件中
    興銀行授信人員逕以買賣契約價作為計算鑑價值及市值之計
    算標準之一，並無違反規定。
  C.另中興銀行辦理房地產估價彈性標準第1條第2項既規定「土
    地及建築物依據本行『授信擔保品調查鑑價要點』及本行『
    各類建築物估價標準』核估其放款值後，經考量其土地座落
    之區段○路線、位置、環境及建築物市場性、利用價值、品
    貌、設備、裝修、建材等因素，而認有提高估價之必要者，
    得再按後表列之調整加成幅度範圍內，酌予調整其土地及建
    築物放款值.... 」，則本件供擔保之不動產另加入庭園景
    觀、設備、裝修、建材等費用作為其總鑑定價值，亦屬符於
    上開規定。經查，黃蓁蓁就本件F3貸案所提供之房地產，其
    全室室內裝修、庭園景觀、擺飾及字畫共計價值9000萬元等
    情，有黃蓁蓁所出具之承諾書1紙及字畫照片13張附卷可參
    （見F5卷第69-76頁），證人黃蓁蓁亦於檢察官偵訊時具結
    證稱，伊之臨沂街房屋是向張秀政買的，價金共為3億4000
    萬元，除買賣合約書價金2億5000萬元以外，還有庭院景觀
    費和字畫費9000萬元等語（見F1卷第368頁，該證詞依刑事
    訴訟法第159條之1第2項，具有證據能力），故中興銀行東
    門分行之授信人員將F3貸案之擔保品以黃蓁蓁購入價格3億
    4000萬略減，而以3億2000萬作為其鑑定價值，並以低於鑑
    定價值之8成即2億5000萬元作為本件貸案之放款值，並非無
    據。而依上述中興銀行辦理房地產估價彈性標準之規定，供
    作擔保品之房地產既得以買賣契約價為鑑定價值，且其實際
    放款值最高得達市價之8成，則起訴書所謂須「以房地放款
    值與時價之7成或8成相較取孰低」，即中興銀行東門分行房
    地產鑑價表中所謂「以本行鑑估辦法鑑估之房地放款值與房
    地總價額之7成或8成相較，取孰低者為準」，即與上開中興
    銀行之放款值規定相左，而公訴人亦未曾說明起訴書上開標
    準所憑之依據為何，是本院尚難採用其主張，而認被告等有
    違背其等任務之行為。
貸案之實質審查：
  A.綜上所述，中興銀行就黃蓁蓁申請F3貸案之授信、撥貸程序
    ，並無違反法律、主管機關令函或中興銀行所頒佈之各種授
    信業務相關規章之情事。然在案件之實質審查上，F3貸案之
    核貸、准許決定，是否有違背中興銀行委託予被告甲○○、
    簡萬三、金桐林、莊俊達、林竹雄、蔡宗勳等人之任務而該
    當於刑法背信罪，當視該貸款案在實質上是否屬於無可貸性
    ，而被告甲○○、簡萬三、金桐林、莊俊達、林竹雄、蔡宗
    勳等人仍基於背信故意以及為自己或第三人之利益或損害本
    人利益之不法意圖，違背其任務，濫用其授信、核貸之權利
    而損害中興銀行之財產或其他利益而定。本院逕以銀行授信
    業通用之5P原則（詳見A部分之A1貸案之實質審查部分）
    評估F3貸案作為可貸性存否之依據。
  B.經查，依借款戶之徵信報告記載，申請人黃蓁蓁之最近一年
    （86年）收入、財產淨值分別為100萬元、4764萬元，無任
    何信用異常之記錄，有徵信報告、授信申請書各1份在卷可
    參（見F8卷第36頁、F5卷第108頁），是其資力、信用狀況
    均屬良好，且本件業經黃蓁蓁提供價值共為3億4000萬元之
    房地產（包括土地、建物、停車位、裝潢、庭園景觀及字畫
    等）作為本件貸案之擔保品，業經本院詳述如上，此外，並
    由當時財產淨值為5億0764萬元之丁○○擔任保證人，亦經
    上開授信申請書記載無誤，故本件貸款案之債權擔保甚為充
    足，以此借款戶及債權保障之整體條件，並非絕對無可貸性
    。另黃蓁蓁之貸款目的為購置不動產，並擬以個人投資收入
    作為還款來源等情，亦有授信申請書可資參照（見F5卷第10
    8頁），是其借款資金用途並非不正當，亦無顯然缺乏還款
    來源之情事。另F3貸案申請當時，依年收入、財產淨值及事
    業規模觀之，並無跡象顯示黃蓁蓁有缺乏可貸性之情形，又
    依本件授信補充說明，F3貸案所徵擔保品為位於臺北市○○
    區○○街12之2號之房地（鴻禧臨沂華廈），該區一般新屋
    每坪約55萬元左右，惟本案擔保品係由永禧股份有限公司興
    建，據該區不動產仲介業者表示，因其所出售之對象傾向社
    會及政商名流，每坪售價較鄰近之不動產高，樓上每坪約70
    萬元左右，客戶購得之本標的物為12號（該文件誤繕為「樓
    」）之第1、2樓及地下1樓等3層，庭園造景、室內規劃完整
    等語（見F5卷第89頁），依該不動產之地段、定位及規模，
    其房價應具相當發展性，故尚難以授信決策人員審查本案時
    所接觸之資料，評定本件風險過巨而不得准予授信，因此就
    資金貸放後之展望而言，並非無可貸性之存在，以近代銀行
    業界關於授信業務所著重之5大面向評估之，容難認有何絕
    對不得貸予之事由，因此本件F3貸案之決定，並未逾越一般
    銀行審查貸款授信之合法權限空間，公訴人認被告甲○○、
    簡萬三、金桐林、莊俊達、林竹雄、蔡宗勳等人在本件貸款
    案之授信過程中之所為，有共同違背中興銀行所委託任務之
    行為云云，並非可採。
  4.綜上所述，被告甲○○、簡萬三、金桐林、莊俊達、林竹雄
    、蔡宗勳、張友鐘等人在本件F1貸案、F1-1變更案、F2貸案
    及F3貸案之授信程序中所為，並無違反法律、主管機關令函
    或中興銀行所頒佈之各種授信業務相關規章之情事，公訴人
    之舉證尚難使本院得出被告甲○○、簡萬三、金桐林、莊俊
    達、林竹雄、蔡宗勳、張友鐘等人於主觀上具有背信故意以
    及為自己或第三人之利益或損害本人利益之不法意圖，復於
    客觀上存在違背任務行為事實之心證，即難以此認定被告等
    有何刑法第342條第1項之背信罪犯行，此外，本院復無其他
    積極證據堪認被告等人確有公訴人所指訴背信行為，故此部
    分應認不能證明被告等犯罪。
七、起訴書犯罪事實欄G部分：
（一）公訴意旨略以：
  1.緣於86年7月間，中興銀行台北分行與環華證券金融股份有
    限公司（下稱環華證金公司）以共同徵提國揚實業股份有限
    公司（下稱國揚公司）1萬2662千股股票，以股票設質為擔
    保之方式聯合貸款5億648萬元予國揚實業有關之相關連企業
    ，其中，中興銀行借款予漢祥實業股份有限公司（下稱漢祥
    公司）2280萬元（按，依G1卷第34-36授信批覆書之記載，
    應為2880萬元）、漢聯建設股份有限公司（下稱漢聯公司）
    2700萬元、聯山建築工程股份有限公司（下稱聯山公司）28
    80萬元及維達投資股份有限公司（下稱維達公司）2935萬80
    00元，約定期間均為半年（起訴書原文於此部份之編排有錯
    置誤繕之情形，茲依其原意以上開語句予以更正之），合計
    1億1395萬8000元；上開4筆借款依約應於87年1月到期，惟
    經辦理續約半年，故上開4筆於87年7月間屆期後應全數清償
    ，合先敘明。
  2.然被告徐雲權為求增加業績，遂於前揭貸款到期前某日，透
    過國揚實業財務部副理白英志及董事長室經理林湘玲向國揚
    公司表達該分行願獨力承作上開4家公司全部之貸款並增加
    額度之意願，嗣後並與漢揚集團達成協議，除上開4家公司
    另外增加漢陽建設股份有限公司（下稱漢陽公司）、漢華投
    資股份有限公司（下稱漢華公司）及侯西峰個人之授信，均
    以國揚公司、福益實業股份有限公司（下稱福益公司）股票
    為擔保，擔保成數為借款金額6成，每一借款戶借貸額度1億
    8000萬元，合計12億6000萬元之協議，並指定徐小雲為擔任
    與漢陽集團聯繫之窗口，徐雲權復指派羅慧芬等經辦人員辦
    理上開7戶之貸款相關程序。茲將被告徐雲權、莊俊達、簡
    萬三及甲○○等人罔顧上揭中興商業銀行營業單位授信授權
    準則、中興商業銀行授信案件審核程序處理要點、中興商業
    銀行辦理授信戶同一關係人授信應行注意事項、本行辦理以
    股票為擔保授信業務暫行措施等規範而為之不法行為臚列如
    后：
（1）徐雲權無視上揭規範中規定同一授信戶之徵信及授信，以
    不由同一人兼辦為原則及應由營業單位主管授信業務之授信
    人員與申請人先行洽談，並作成洽談紀錄，如認為不宜承做
    者即予婉拒辦理，以及以股票為擔保授信業務時，需以該股
    票之本益比倍數為何以決定貸款成數等事項，基於背信之犯
    意，除任由該行行員實質兼辦同一授信戶之徵信及授信事宜
    外，且明知經辦羅慧芬於87年7月3日所製作漢祥公司之徵
    信報告，已記明該公司自84年起迄86年間，連續3年虧損，
    淨損各為負4356萬元、負26072萬元及負30670萬元，應洽請
    增資以改善財務結構，以及其財務結構顯示該公司85、86年
    度報稅資料顯示該公司淨值呈負數，因此財務分析不予評比
    等情；經辦李光輝於87年7月2日所製作漢聯公司之徵信報
    告，已載明該公司目前無在建工程，暫時無其他推案，84年
    以來主要係以銷售「御花園」之餘屋為主，依資誠會計師事
    務所所製作漢聯公司之財務報表暨會計師查核報告書中關於
    「關係人間提供擔保事項」記載該公司於85、86年間提供帳
    面價值約2億3千餘萬元之股票，供侯西峰所經營之關係企業
    擔保等情；經辦許原榮於87年6月22日所製作聯山公司之
    徵信報告，在財務比率分析方面，在「財務結構」、「償還
    能力」、「經營能力」、「獲利能力」等欄位之評價均不佳
    ，在「綜合評估」此欄位認該公司財務結構宜改善、償債能
    力平平及經營能力、獲利能力待加強等情；經辦郭峰位於
    87年6月22日所製作維達公司之徵信報告，已附有維達公司
    迄87年5月30日止，向銀行貸款達14億餘元，且迄86年12月3
    1日止，投資有價證券達23億餘元，其中國揚公司即達20億
    餘元，足徵該公司成立及借貸之目的極可能為侯西峰炒作股
    票牟利所用等情；經辦吳文裕於87 年6月25日所製作漢陽
    公司之徵信報告記明漢陽公司自84年迄86年之稅前損益分別
    為負3521萬元、負9169萬元及負8013萬元，呈每年虧損之勢
    ，該公司之財務比率分析，在「財務結構」、「償還能力」
    、「經營能力」、「獲利能力」等欄位之評價均不佳等情，
    又不論供擔保股票之本益比為何，允許上揭貸案以股票鑑價
    金額之6成或6成內比率申貸，因適值休假，而由時任副理之
    張盛枝代為核章通過後，將前開貸案合併送交中興銀行總行
    進行複審。而中興銀行總行經辦賴浩達就上揭漢祥公司、漢
    聯公司、聯山公司、維達公司及漢陽公司，均製有授信案件
    報核表，關於漢祥公司部分，授信評估認該公司近3年之營
    運概況不佳，資本已全虧損，86年間之財務融資簽證顯示其
    流動負債大於流動資產，總負債超過總資產，且融資予關係
    人或向關係人融資情形密切等情；關於漢聯公司部分，授信
    評估認侯西峰入主國揚實業與廣宇科技後，漢聯公司之短期
    投資遽增，占總資產之95％，所投資之標的物大多為關係企
    業與上市、上櫃之股票等情；關於聯山公司部分，授信評估
    認該公司有營收遞減及獲利略見起伏等情；關於維達公司部
    分，授信評估認該公司負債比率達529％，自有資金占率偏
    低等情；關於漢陽公司，授信評估認該公司自84年起迄86年
    間，營收衰退，每年均為虧損，86年財務融資簽證顯示其淨
    值為負數等情，嗣後於87年7月7日送第238次授審會審理，
    被告莊俊達、簡萬三、金桐林及甲○○等人，由上揭徵信報
    告及授信評估內容，可知台北分行所陳報上揭貸案係申請以
    擔保股票鑑價金額之6成或6成內比率授信，然未提出供擔保
    之國揚公司、福益公司之本益比為何；再漢祥公司虧損嚴重
    ，與關係人之往來甚為密切；漢聯公司亦有短期投資占總資
    產之95％，所投資之標的物大多為關係企業等情形；聯山公
    司、維達公司及漢陽公司之財務狀況亦屬不佳，維達公司甚
    有炒作國揚公司股票之可能，均有授信用途不正當或有投機
    性質之嫌等情，竟基於背信之犯意，決議同意台北分行之請
    ，同意漢祥公司等所提供之擔保股票，均依中興銀行鑑價辦
    法於6成內貸放。嗣於87年7月9日第3屆6次常董會中，甲○
    ○等人並未詳細揭示上揭公司於徵信報告、授信評估上之缺
    失，亦未揭露本案以股票鑑價值最高6成比率予以核貸此節
    有違「本行辦理以股票為擔保授信業務暫行措施」之規定，
    而使常董會亦照授審會之決議通過。台北分行收到上揭貸案
    之授信批覆書後，各該行員即在徐雲權先前之指示下，亦無
    視於上揭「本行辦理以股票為擔保授信業務暫行措施」之規
    定，而將上揭貸案股票設質試算表中原僅50％之放款率提高
    為6成而為貸放（下稱G1貸案）。
（2）被告徐雲權無視上揭規範中規定同一授信戶之徵信及授信
    ，以不由同一人兼辦為原則及應由營業單位主管授信業務之
    授信人員與申請人先行洽談，並作成洽談紀錄，如認為不宜
    承做者即予婉拒辦理，以及以股票為擔保授信業務時，需以
    該股票之本益比倍數為何以決定貸款成數等事項，承前犯意
    ，除任由該行行員實質兼辦同一授信戶之徵信及授信事宜外
    ，亦知悉由行員所製作之漢華公司財務說明中，已載明漢華
    公司86年財務簽證報告，流動資產中短期投資佔總資產85％
    ，依財簽主要投資於廣宇科技、國揚實業及福益實業等3家
    公司等情，惟仍與侯西峰個人戶於87年9月1日併同簽核逕送
    中興銀行總行進行複審。中興銀行總行審查部徵信科於收案
    後，即對漢華公司及侯西峰個人戶製作徵信報告，載明漢華
    公司係漢陽集團旗下關係企業之一，由侯西峰夫婦持股70％
    ，侯西峰熱衷借股市進而介入上市公司經營權而聞名，其所
    入主之國揚實業、廣宇科技等市場性濃厚，而漢華公司之營
    運資金多仰賴銀行借款支應，高度運用財務槓桿現象，宜注
    意集團整體經營情況及股市波動對其獲利、財務調度之影響
    等情；而侯西峰個人戶則為借戶熱衷房地產及股票投資，有
    藉股市進而介入上市公司經營權而聞名，其所入主之國揚實
    業、廣宇科技等市場性濃厚，宜注意集團整體經營情況及股
    市波動對借戶投資效益之影響等情，由審查部經辦賴浩達所
    製作之授信案件報核表，就漢華公司部分載明漢華公司負債
    比率達232％，自有資金占率偏低等情；就侯西峰個人戶部
    分，記明借戶為股市聞人，熱衷房地產及股票投資，入主之
    國揚實業、廣宇科技等上市公司，負債金額直線上升等情。
    嗣後於87年9月8日送第247次授審會審理，被告莊俊達、簡
    萬三、金桐林及甲○○等人，由上揭徵信報告及授信評估內
    容，可知上揭借戶均有授信用途不正當或有投機性質之嫌等
    情，竟承前犯意，決議同意台北分行之請，同意漢華公司等
    所提供之擔保股票，均依中興銀行鑑價辦法於6成內貸放。
    於87年9月10日第3屆6次常董會（按，依授信申請書及授信
    批覆書所載，應為第3屆第15次常董會）中，甲○○等人並
    未詳細揭示上揭公司於徵信報告、授信評估上之缺失，而使
    常董會亦照授審會之決議通過。台北分行收到上揭貸案之授
    信批覆書後，各該行員即在徐雲權先前之指示下，亦無視於
    上揭「本行辦理以股票為擔保授信業務暫行措施」中關於提
    供之股票有炒作之嫌，股價明顯脫離本質者，不宜徵為擔保
    品之規定，直以國揚公司股票以為擔保，而以上揭擔保品之
    6成核貸（下稱G2貸案）。
  3.綜上，上揭貸案係在徐雲權與漢陽集團協議下，計有漢祥公
    司、漢聯公司、聯山公司、維達公司、漢陽公司、漢華公司
    及侯西峰共7戶，貸款金額每戶為1.8億元，授信金額達12億
    6千萬元。惟漢陽集團於獲貸後2月間即生財務問題，中興銀
    行則因前開違規審貸，致無法以擔保品保全債權，迄90年12
    月31日，上揭7貸戶列第4類帳款即達10億9千9百47萬3千元
    ，足生損害於中興銀行全體股東，因認被告甲○○、簡萬三
    、莊俊達、金桐林、林竹雄（起訴書事實欄未記載，惟起訴
    書人別欄有列名被告林竹雄之年籍資料，其論罪欄亦論其涉
    犯刑法第342條第1項背信罪嫌，檢察官復分別於95年3月24
    日以94年度蒞字第14358號補充理由書表明林竹雄為起訴書
    犯罪事實G部分被訴被告之一，因認被告林竹雄應為起訴事
    實G部分之效力所及，附此敘明）、徐雲權等均涉有刑法第
    342條第1項之背信罪嫌云云。
（二）適用法律：
    按犯罪事實應依證據認定之，無證據不得認定犯罪事實，又
    不能證明被告犯罪，應諭知被告無罪之判決，刑事訴訟法第
    154條第2項、第301條第1項分別定有明文。而刑事訴訟法上
    所謂認定被告犯罪事實之證據，係指足以認定被告確有犯罪
    行為之積極證據而言，苟積極證據不足為不利於被告事實之
    認定時，即應為有利於被告之認定，更不必有何有利之證據
    ，最高法院著有29年上字第3105號及30年上字第816號判例
    可參。而背信罪之構成要件、商業銀行之運作機制、授信業
    務之風險控管、刑事法院之審查界線等說明及本院之判斷標
    準，均已於論證上開A部分被訴事實何以無罪之理由中詳盡
    解釋，茲不再贅述。
（三）不爭執事項及被告等之辯解
    訊據被告甲○○、簡萬三、莊俊達、金桐林、林竹雄、徐雲
    權等人固均坦承伊等於上開期間分別於中興銀行擔任總經理
    、副總經理、審查部第二科科長、審查部副理及台北分行經
    理，且中興銀行確曾於起訴書所載日期，對漢祥公司、漢聯
    公司、聯山公司、維達公司、漢陽公司及漢華公司、侯西峰
    以上市公司與上櫃之證券、金融公司股票為擔保，而以上揭
    擔保品之6成核貸，各貸放1億8000萬元之短期擔保貸款等事
    實，惟均堅詞否認有何背信之犯行。
  1.被告甲○○辯稱：
（1）將本求利、放款生息係銀行業務利潤之最主要來源，因而
     爭取授信業務乃是金融業之經營要項。而自80年以來，既
     有銀行及外商銀行共計數十家面臨生存競爭，皆無不極盡
     所能爭取授信業績。而本案各授信案件承辦單位就各集團
     申貸案件所作之徵授信報告均不乏記載：授信戶信用正常
     、擔保品足夠、保證人資力雄厚等有利授信事項。且授信
     戶於申貸當時信用良好，放款初期也均依約繳息。其後因
     景氣遽然翻轉，以致未能收回全部放款，事屬突然，殊非
     始料所及。
（2）按金融界就授信案件向有所謂應遵循5P原則，且依中興銀
     行「授信業務規則」第15條規定，銀行決定貸放與否係依
     5P綜合判斷，非5P完全符合才能貸放。
（3）有關同一關係人授信額度之規定，僅有上限限制規定，至
     於上限之下究竟多少為當並無規定，皆容待各銀行掌握授
     信實權者，憑專業知識予以裁量。是凡屬專業知識裁量範
     圍內之授信案件，只有裁量當否之問題，無涉違法。查授
     信案件除非放款申請書載明係同一關係法人戶或同一關係
     自然人戶，否則伊殊屬無從得知各申貸集團有何者屬於同
     一關係人。又本案各授信案件如具同一關係人關係者，承
     辦之營業單位及審查部即應於授信資料中揭露，並登載關
     係戶數及授信餘額，且同一關係人皆有建檔控管，總行亦
     求分行確認未逾同一關係人授信總額始得撥款，伊並無要
     求隱匿或違法撥款。而各承辦人員亦均證稱經辦過程均有
     審核申貸戶是否係屬同一關係人且於撥款前業經確認，並
     無違反規定。
（4）按中興銀行「辦理以股票為擔保授信業務暫行措施」第2條
     雖有放款值須受股票本益比限制之規定；惟依前開暫行措
     施第1條及第4條、與中興銀行「總行授信審查階層審查權
     限準則」第6條規定，足見中興銀行內部規章悉由常董會依
     其職權所制定，用以作為各級營業單位辦理授信之依據及
     作為審查稽核各級營業單位有無遵守授信規章辦理授信之
     準繩，其規定內容無以拘束常董會。尤其是銀行授信規章
     之修訂，有一定作業程序，非旦夕之間所能完成，因此凡
     屬營業單位遇有可疑為銀行內規所不許之情況，仍可依據
     上開規定程序，送呈上級單位或常董會基於銀行利益考量
     ，予以審核決議。而中興銀行因應市場競爭亦有授權總經
     理即伊得依個案決定貸放成數。足證伊既未隱匿貸放成數
     ，亦無違反中興銀行授信規定任意貸放。
（5）授信案件自申請、審查、審議、批示及撥貸，非但需有專
     業知識人員方能處理，且其參與之相關人員眾多，貸款條
     件是否合乎准貸規定，有無缺漏，必然難逃眾多專家之審
     查。伊絕無指示貸款經辦人員必須違反規定承作或審查本
     案授信案件。
（6）授審會委員於授審會開會時均得提出意見，且授審會係屬
     合議制，只要有一授審委員反對，該案即退件緩議或婉拒
     。授審會並非祇憑一人之言，乃係授審委員共同決議。
（7）故伊就公訴人起訴之G部分事實，並無構成刑法第342條第1
     項之背信罪。
  2.被告金桐林辯稱：
（1）審查部於召開授審會前，先審查貸款案件並出具審查意見
     ，會中宣讀審查意見，授審委員如未發現審查意見有違反
     授信規章或具有瑕疵而提出討論，即予通過，如有提出意
     見，即應討論。然授審會委員對於放款案內容不可能深入
     瞭解，唯有相信曾詳閱過分行徵信報告之審查部所出具之
     審查意見，且授審會決議採多數決，並非伊一人可決定核
     貸與否，故授審會委員不可能圖取不法利益或故意損害中
     興銀行之權益，而違背其任務之行為。
（2）故伊就公訴人起訴之G部分事實，並無構成刑法第342條第1
     項之背信罪。
  3.被告莊俊達辯稱：
（1）伊不識漢陽集團、侯西峰等任何人，亦未與渠等接洽，無
     從得知渠等貸款實際交由侯西峰炒作股票或購買中興銀行
     股票之用，伊不可能為了附合渠等之利益，故意侵害中興
     銀行之利益。
（2）中興銀行台北分行將漢陽集團相關授信案件送至總行審查
     部審查時，如認分行所送申請貸款案件須退件，須由審查
     部經理決定，伊僅為審查部科長並無退件之權。審查員擬
     具初審意見時，交由伊就書審文件審核簽名後，依規定承
     轉審查部經理簡萬三同意後，送至授審會審議，伊非授審
     會委員，無決定權限，僅列席備詢，又因伊為執行秘書，
     基於行政程序簽名承轉授審會決議結果文書及常董會或董
     事會決議，就授信許可無決定權。檢察官誤認審查程序及
     職責權限，指摘伊未審查未為准駁意見逕送授審會、常董
     會通過等情是為背信云云，其認定顯係錯誤。
（3）總行審查部之承辦人員已依授信案件進行書審，並將重要
     資訊呈現於審查部意見中，本案貸款戶申請授信提供國揚
     建設股票作擔保，放款額度為股價之六成，亦於授信報核
     表中揭露，並無任何隱瞞。
（4）按中興銀行辦理以股票為擔保授信業務暫行措施並非強行
     規定，其第2條規定本益比成數，僅為例示性規定，本件7
     件貸款案均經常董會通過，解除本益比限制，審查部擬准
     申貸之初審意見沒有違反中興銀行辦理以股票為擔保授信
     業務暫行措施之規定。顯見檢察官起訴認為本案貸款戶所
     提供之國揚公司股票，審查部未揭示本益比，即以股價六
     成放貸，違反中興銀行辦理以股票為擔保授信業務暫行措
     施等語，其認定顯屬錯誤。
（5）審查部審查7件貸款案時，均列為同一關係人，受中興商業
     銀行辦理授信戶「同一關係人」授信應行注意事項規範，
     審查部於授信報核表也充分揭示，且中興銀行對於同一關
     係人戶之授信均以電腦控管，分行撥貸鍵入授信戶名稱，
     各關係戶均會列表，顯示關係戶授信戶餘額，可達符合同
     一關係人之規定，並無違背任務。
（6）故伊就公訴人起訴之G部分事實，並無構成刑法第342條第1
     項之背信罪。
  4.被告徐雲權辯稱：
（1）受理漢祥等4家之現金增資認股貸款案件，雖係總行政策性
     決定之業務，但台北分行仍然審慎依徵信授信程序處理，
     未有輕忽。且為順應市場需求，並考慮銀行身處金融業務
     競爭激烈環境中之競爭能力，當與環華證金公司合作融資
     之漢祥公司等四戶貸款案屆滿一年期時，礙於證管會規定
     對現金增資認股融資期限不得超過一年，故面臨必須結束
     對這四家公司合作融資之際，伊背負台北分行的營運績效
     壓力，自然產生承接環亞證金公司原來合作所承做貸款之
     想法，一方面順勢爭取業績，另方面維持業績成長，絕無
     損害中興銀行利益之意圖，顯與背信罪之構成要件有間。
（2）經辦員經辦過程中，伊並沒有特別對經辦員或案件做指示
     ，亦無催促經辦員趕工之情事。且自徵信報告及授信批覆
     書詳實記述授信戶之不良狀況，更足以證明公訴意旨所指
     伊私自指定經辦人員，並催促其趕快辦理，有違法情事云
     云，與事實不符，不足採信。
（3）本件貸款案直至總行審核過程中，對授信風險評估，均詳
     細載明，並獲得常董會決議同意核貸，處理過程可謂完整
     無瑕。況這五戶授信案於伊休假期間報送總行審核獲准，
     台北分行遂依據核准條件貸放率6成計算擔保股數與辦理股
     票設定質權手續，始撥入借戶在台北分行之存款帳戶內，
     顯無起訴書所載之不法情事，足證伊無背信之犯行。
（4）伊處理漢華投資公司及侯西峰個人申貸案，均已其投資之
     上市公司股票及上櫃公司金融證券股於鑑價6成內予以貸放
     ，並無不合規定，足見伊並無觸犯背信罪。
（5）按中興銀行授信業務規則第14條，同一授信戶之徵授信，
     以不由同一人兼辦之原則，並非強制規定，故自中興銀行
     開行以來，全行營業單位均視業務案件多寡及銀行人力狀
     況，自行調配，亦從未曾接到總行或財政部糾正，足見伊
     處理禾豐集團員工貸案，並無故意違背中興銀行規定。
（6）漢陽公司等7戶貸款案，屬同一關係人，依照中興銀行授信
     規定，對其放款總額不得逾越中興銀行上一會計年度決算
     後淨值之40％，其金額高達59.23億元。然本件漢陽公司等
     七戶之貸款金額僅為12.6億元，完全不違背銀行法第40條
     規定。況漢陽公司須提供國揚公司股票407萬股作為擔保品
     ，約佔國揚公司股本7億股數之0.6％，遠低於中興銀行授
     信擔保品調查鑑價要點第4章第45條規定：「以單一上市上
     櫃公司股票為正擔保者，全行已不逾發行公司股份之15％
     為原則」。再者，依中興銀行對授信戶關係企業應行注意
     事項第3點第3小點規定，伊辦理本件貸款案均有要求國揚
     公司董事長侯西峰個人必須加入連帶保證，足徵伊本件貸
     款案合於規定，應無不法。
（7）故伊就公訴人起訴之G部分事實，並無構成刑法第342條第1
     項之背信罪。
  4.被告林竹雄對本件G部分並未提出任何答辯（惟起訴書犯罪
    事實欄亦未提及被告林竹雄涉及犯罪之行為）。
（四）G部分之事實認定及理由：
  1.公訴意旨認被告甲○○、簡萬三、金桐林、林竹雄、莊俊達
    、徐雲權等人參與G部分各案之行為，涉犯刑法第342條第1
    項背信罪嫌，無非係以其等違反中興銀行營業單位授信授權
    準則、中興銀行授信案件審核程序處理要點、中興銀行辦理
    授信戶同一關係人授信應行注意事項、本行辦理以股票為擔
    保授信業務暫行措施等內部規章中，規定同一授信戶之徵信
    及授信，以不由同一人兼辦為原則及應由營業單位主管授信
    業務之授信人員與申請人先行洽談，並作成洽談紀錄，如認
    為不宜承做者即予婉拒辦理，以及以股票為擔保授信業務時
    ，需以該股票之本益比倍數為何以決定貸款成數等事項，及
    被告徐雲權、甲○○、簡萬三、莊俊達分別於偵查中之陳述
    ，證人徐小雲、陳泰源、林湘玲、許原榮、羅慧芬、李光輝
    、簡明輝、吳文裕、郭峰位、周世忠、張盛枝、白英志、林
    湘玲、侯西峰、汪潔漪、賴浩達、王清連、郭弄之證詞，與
    中興商業銀行營業單位授信授權準則、中興商業銀行授信案
    件審核程序處理要點、中興商業銀行辦理授信戶同一關係人
    授信應行注意事項、本行辦理以股票為擔保授信業務暫行措
    施、中興銀行總行授信審查階層權限準則、87年7月3日漢祥
    公司之徵信報告、授信案件報核表、87年7月2日漢聯公司之
    徵信報告、授信案件報核表、87年6月22日聯山公司之徵信
    報告、授信案件報核表、87年6月22日維達公司之徵信報告
    、授信按件報核表、87年6月25日漢陽公司之徵信報告、授
    信案件報核表、漢華公司財務說明、審查部徵信報告、授信
    案件報核表、侯西峰審查部徵信報告、授信案件報核表、87
    年7月7日第238次授審會議及87年9月8日第247次授審會議之
    會議紀錄等資料為據。
  2.經查：
（1）G1貸案部分：
    中興銀行於87年7月9日經第3屆6次常董會批准漢祥公司、漢
    聯公司、聯山公司、維達公司、漢陽公司各以上市公司與上
    櫃之證券、金融公司股票為擔保，而以上揭擔保品之6成核
    貸，分別貸放1億8000萬元之短期擔保貸款等情，有中興銀
    行授信申請書、授信案件報核表各5份附卷可稽（見G1卷第1
    27-128頁、第130-131頁、第133-134頁、第136-137頁、第
    140-141頁、G3卷第17-92頁），復為被告等人所不爭執，應
    堪認為真實。
（2）G2貸案部分：
    中興銀行於87年9月10日經第3屆第15次常董會批准漢華公司
    、侯西峰各以上市公司與上櫃之證券、金融公司股票為擔保
    ，而以上揭擔保品之6成核貸，侯西峰部分則另提臺北市○
    ○○路○段133巷10號不動產設定抵押權作為擔保，分別貸放
    1億8000萬元之短期擔保貸款等情，有中興銀行授信申請書
    、授信案件報核表各2份附卷可稽（見G1卷第127-128頁、第
    144-145頁、G3卷第93-99頁），復為被告等人所不爭執，應
    堪認為真實。
  3.惟本院就漢陽集團所屬漢祥公司、漢聯公司、聯山公司、維
    達公司、漢陽公司、漢華公司及侯西峰向中興銀行申請之G1
    、G2貸案之審查程序依形式上是否違反授信法規，及實質上
    是否該當違背任務之構成要件，分述如後：
（1）G1貸案部分：
  貸案之形式審查：
    起訴書雖認中興銀行於87年7月9日批准漢祥公司、漢聯公司
    、聯山公司、維達公司、漢陽公司各1億8000萬元之短期擔
    保貸款，有違中興銀行營業單位授信授權準則、中興銀行授
    信案件審核程序處理要點、中興銀行辦理授信戶同一關係人
    授信應行注意事項、本行辦理以股票為擔保授信業務暫行措
    施等內部規章，然起訴書僅敘及規章名稱，疏未表明本部分
    被告所違反之具體條文。惟由起訴書第57頁關於上開規章名
    稱後緊接記載「同一授信戶之徵信及授信，以不由同一人兼
    辦為原則及應由營業單位主管授信業務之授信人員與申請人
    先行洽談，並作成洽談紀錄，如認為不宜承做者即予婉拒辦
    理，以及以股票為擔保授信業務時，需以該股票之本益比倍
    數為何以決定貸款成數等事項」等情，應可得知公訴人係指
    本件貸案涉及違反中興銀行授信業務規則第14條第2項後段
    ：「對於同一授信戶之徵信及授信，以不由同一人兼辦為原
    則。」、中興銀行授信案件審核程序處理要點第3條前段：
    「本行於受理授信申請案件前，應由營業單位主管授信業務
    之授信人員與申請人先行洽談，並作成洽談紀錄，如認為不
    宜承做者即予婉拒等事項。」本行辦理以股票為擔保授信業
    務暫行措施第2點規定，「提供擔保之股票其本益比未達25
    倍者，本項股票之放款值最高以估價金額之百分之60為原則
    ；股票本益比達25倍以上未達40倍者，放款值以估價金額之
    百分之50為限；本益比達40倍以上者，放款值以估價金額百
    分之40為限。」之規定，另起訴書所提及之中興銀行辦理授
    信戶同一關係人授信應行注意事項部分，依其意旨應係認被
    告等違反該應行注意事項第4點第1款：「辦理同一關係人之
    授信，除應依照有關法令及本行有關規定加強徵信審核外，
    尤須特別注意：(一)對同一人或同一關係人之授信限額有否逾
    越銀行法之規定、授信金額過度集中或藉分散借款集中使用
    之情形。」之規定，因認被告等人參與G1貸案授信程序，即
    屬違背其任務云云，然查：
  A.中興銀行台北分行於86年間多數貸案之徵信、授信程序均係
    由中興銀行台北分行之同一位經辦人員辦理等情，業經證人
    葉祝君、徐小雲、陳泰源、吳文裕、汪潔漪等人分別於本院
    審理時及在調查局接受調查人員詢問時證述明確（詳見C1貸
    案之形式審查A.），證人郭峰位亦於本院審理時到院證稱，
    維達公司這件案子是伊主辦的，G1卷第94-103頁維達公司徵
    信報告、授信批覆書上面的字都是伊的，在中興銀行台北分
    行徵授信案件是兩個人來辦理，因為通常授信和徵信案都是
    兩人一組，有時候因為時間比較趕，伊在寫徵信案件的同時
    ，要把授信的部分填寫上去，就這件來看，當時是這樣辦理
    ，伊在完成手續之後，會請另外一個人確認，完成之後，蓋
    章再送給經理看等語（見本院卷十一第168頁、第170頁反面
    ），另證人徐小雲復於調查局接受詢問時證稱，徵、授信業
    務本來應該分由不同人來處理，經辦人對於徵信工作要負責
    鑑價及製作徵信報告，授信部分則負責授信案件的審核、撥
    貸及貸款帳戶的管理，但在台北分行因受理申貸款案件數量
    較多，伊在中興銀行台北分行擔任徵、授信經辦人期間，徵
    、授信皆由同一個經辦人來負責，徵、授信報告也皆由同一
    個人撰寫，再相互蓋章，伊進入台北分行工作時，徵、授信
    業務就是如此辦理漢祥公司之徵信報告是羅慧芬製作的，聯
    山公司之徵信報告是許原榮製作的，伊只是把章借給他們蓋
    ，維達公司、漢華公司之徵信報告為伊所製作，並請許原榮
    用印其上等語（見G2卷第2-4頁，該證詞具有證據能力，理
    由詳見C1貸案形式審查A.證人葉祝君證詞部分之說明），證
    人許原榮則於調查局接受詢問時證稱，聯山公司是伊經辦，
    維達公司申貸案的徵、授信是徐小雲辦理的，維達公司徵信
    報告有伊蓋用的章戳，是因為伊等是交換蓋章，因為中興銀
    行從開行開始，就以內規規定徵、授信人員不宜為同一人，
    為避免違反內規，所以伊等有分兩人分組，交互在彼此的徵
    、信報告上蓋章，當時伊原先與徐小雲一組，後來是跟黃燦
    益一組，最後是跟郭峰位一組等語（見G2卷第87頁，該證詞
    具有證據能力，理由詳見C1貸案形式審查A.證人葉祝君證詞
    部分之說明），證人羅慧芬於調查局接受詢問時證稱，伊寫
    過漢祥公司的徵、授信報告，該集團其他公司伊並未經辦過
    等語（見G2卷第109頁，該證詞具有證據能力，理由詳見C1
    貸案形式審查A.證人葉祝君證詞部分之說明），證人李光輝
    於調查局接受詢問時證稱，漢聯公司貸款1億8000萬元案之
    徵信報告、授信報告都是伊填寫的，再將徵信報告拿給放款
    同事林湘玲在徵信報告上蓋章等語（見G3卷第3頁反面，該
    證詞具有證據能力，理由詳見C1貸案形式審查A.證人葉祝君
    證詞部分之說明），證人吳文裕於調查局接受詢問時證稱，
    漢陽公司的徵、授信報告都是伊製作的，因伊與施雅芬同組
    ，所徵信報告還是蓋他的章，是為避免徵、授信是同一人，
    這在中興銀行已行之有年等語（見G3卷第48頁反面，該證詞
    具有證據能力，理由詳見C1貸案形式審查A.證人葉祝君證詞
    部分之說明），顯見於中興銀行台北分行之授信程序中，由
    承辦授信之人員兼辦授信業務，於本件貸案申請當時仍屬慣
    例，於部分貸款案件中確有出現辦理徵信、授信程序為同一
    人之現象，應堪確認，公訴人認為此種作法有違中興銀行授
    信業務規則第14條第2項後段之規定等語，自可採信。
  B.惟按在實務運作上，銀行營業單位時常會有業務量過多而經
    辦人員不足之困擾，以致無法完全按照規章行事，然徵信程
    序與授信程序之所以要求原則上須分由不同人辦理，其目的
    乃因專責徵信之人於調查申請授信之對象之信用及分析其財
    務結構時，能較為客觀中立，使申請者之優缺點均能顯現，
    以供授信決策人員審酌之。因此若此徵信作業之成果確能達
    到客觀中立分析優缺點之目標，未隱藏或忽略可能之缺失或
    應注意之點，則縱使違反前揭中興銀行授信業務規則第14條
    第2項後段規定，而由辦理授信人員兼辦徵信業務，在刑法
    評價上，亦難謂屬於製造不被容許風險的行為，具有阻卻構
    成要件之效力，而該違反規定之兼辦徵、授信行為，即非屬
    刑法第342條第1項背信罪之構成要件行為（詳見C1貸案之形
    式審查B部分之說明）。
  C.經查，本件G1貸案中漢祥公司、漢聯公司、聯山公司、維達
    公司、漢陽公司之徵信、授信作業分別均係由羅慧芬、李光
    輝、許原榮、郭峰位、吳文裕承辦等情，業經證人徐小雲、
    羅慧芬、李光輝、許原榮、郭峰位、吳文裕證述如上，然觀
    之羅慧芬、李光輝、許原榮、郭峰位、吳文裕所製作之漢祥
    公司、漢聯公司、聯山公司、維達公司、漢陽公司徵信報告
    內容，已充分查證借款申請戶之股東組成、企業沿革、各項
    不動產、銀行存款等財產資料，有漢祥公司、漢聯公司、聯
    山公司、維達公司、漢陽公司之徵信報告附卷可參（見G1卷
    第44-48頁、第5-7頁、第55-71頁、第54-59頁、第87-91頁
    、第94-101頁、第104-111頁），又證人郭峰位亦於本院審
    理時證稱，伊製作的整個授信文件應該是很完整的都是按照
    規定核辦在經辦的過程中，伊有把所看到的資料都誠實的揭
    露在所簽訂的意見上等語（見本院卷十一第169頁反面、第1
    70頁反面），另證人徐小雲復於調查局接受詢問時證稱，受
    理客戶以股票質押辦理貸款，除參考中興商業銀行授信業務
    規則外，另需參考授信擔保品調查鑑價要點與辦理以股票為
    擔保授信業務暫行措施，故在辦理該類貸款案時，伊都會遵
    照上述規定，企業戶以股票質押借款，超過3000萬元的貸款
    ，或聯合徵信顯示出來該貸戶在其他行庫的借款已超過3000
    萬元時，都必須要求貸款戶先提供會計師事務所的財務報表
    ，及參考客戶所提供的其他資料向聯合徵信中心等單位查詢
    過後，再據以撰寫徵信報告，漢祥公司、漢聯公司、聯山公
    司、維達公司、漢陽公司、漢華公司等6家公司的貸款案是
    經理徐雲權去洽談轉貸而來，再由徐雲權交代各經辦人據以
    辦理徵、授信業務，不過為便於聯繫，徐雲權也指示伊擔任
    漢陽集團貸款案的聯絡人，以利要求貸款戶隨時補充貸款所
    需的資料，伊於擔任聯絡人期間除了提供貸款戶的資料外，
    亦曾將自己製作的徵、授信格式及補充說明供其他經辦人參
    考，但各經辦人仍須依各授信戶的實際狀況詳載於上，伊製
    作之徵、授信報告皆依據客戶所提供的資料及伊依作業規定
    實際查訪的結果製作等語（見G2卷第2-4頁，該證詞具有證
    據能力，理由詳見C1貸案形式審查A.證人葉祝君證詞部分之
    說明），證人許原榮則於本院審理時證稱，在聯山公司86年
    及87年的貸案中，伊有據實填載授信及徵信報告等語（見本
    院卷十一第105頁），證人羅慧芬於本院審理時證稱，伊辦
    理漢祥公司貸案時，在徵信報告中，伊均有就客戶提供的資
    料，誠實揭露該公司的財務、營運的真實狀況等語（見本院
    卷十一第110頁），證人李光輝於本院審理時證稱，伊所製
    作之漢聯公司徵信報告、補充說明、授信批覆書、信用評等
    表，都是根據他們公司提供的公司章程、營業證照和財務報
    表來製作，誠實揭露該公司的狀況等語（見本院卷十一第12
    4頁、第127頁），證人吳文裕於本院審理中證稱，徐小雲是
    窗口，他把客戶申貸需要的資料蒐集回來，由伊撰寫漢陽公
    司的申貸案，而補充說明是根據漢陽公司提供的資料和說明
    來撰寫，我印象中包括授信期間、利率、擔保品，可能是徐
    小雲跟伊講的，因為是關係戶，有好幾戶一起申請，不可能
    給予不同的條件，所以共同的地方徐小雲會跟伊等講，其他
    的部分要照個別公司的實際狀況去寫，在本件漢陽公司的貸
    案中，伊有誠實揭露漢陽公司的財務狀況和營運狀況等語（
    見本院卷十一第132頁反面、第134頁反面），且起訴書提出
    授信文件中記載G1貸案申請人負面授信條件之事實，亦係援
    用羅慧芬、李光輝、許原榮、郭峰位、吳文裕於徵、授信調
    查後所為之記錄（見起訴書第57-58頁），顯然本件G1貸案
    之各承辦人實已以正常徵信管道之方式，取得並揭露貸款申
    請戶漢祥公司、漢聯公司、聯山公司、維達公司、漢陽公司
    之財務、信用狀態，並未有隱瞞、虛構或美化之情事。是此
    徵信程序雖係由授信經辦人員羅慧芬、李光輝、許原榮、郭
    峰位、吳文裕所兼辦，然其徵信報告亦已充分呈現申請授信
    對象之各項資訊提供授信決策者審酌，且當時縱由中興銀行
    台北分行之其他職員辦理徵信業務，亦難證明可得出超越羅
    慧芬、李光輝、許原榮、郭峰位、吳文裕所製作徵信報告品
    質之徵信結果，故由其等5人逕行分別兼辦漢祥公司、漢聯
    公司、聯山公司、維達公司、漢陽公司之徵信、授信程序，
    固然違反中興銀行授信業務規則第14條第2項後段，然此僅
    能認為屬因便宜行事所形成之程序上瑕疵，尚難謂其等之徵
    信作業造成了刑法評價上的不被容許風險，因而將其評價為
    該當於刑法背信罪之違背任務之行為。而未阻止由同一人兼
    辦徵信、授信業務慣例之被告甲○○、簡萬三、金桐林、林
    竹雄、莊俊達、徐雲權等人，亦不能因本案徵信程序違反上
    開程序規定，而遽認構成背信行為。
  D.其次，公訴人雖認為被告徐雲權違反中興銀行授信案件審核
    程序處理要點第3條前段之規定，於認為不宜承做之案件時
    ，未予婉拒，仍接受漢祥公司、漢聯公司、聯山公司、維達
    公司、漢陽公司之申請，屬違背其任務之行為云云，然查，
    授信業務過程中，風險是必然存在的，因此在法律、主管機
    關所為之令函、銀行決策階層為內部控制所頒佈之各種授信
    業務相關規章的風險控管下，從事授信貸款業務之相關銀行
    人員，得以其專業敏感度、判斷力及承受誤判之主客觀能力
    ，決定應否授信、授信金額及條件，並由商業判斷餘地之空
    間內，於具體授信案件上，從授信戶的財務條件良窳、資金
    運用計畫是否妥適、擔保品價值鑑定、保證人信用是否可靠
    ，到整體景氣預測、個別行業的特性，甚至公部門因政策因
    素而為行政指導可能造成影響之評估等各種因素，判斷由徵
    信資訊所評價出之事實是否得予授信，而法院僅能就授信程
    序及其所為判斷是否符合法規、令函及公司內控機制之規定
    予以審查，至於其決定是否適當、是否獲利，則非司法審查
    所能及等情，亦經本院詳述如上（見A部分（二）適用法律
    之說明），而上開中興銀行授信案件審核程序處理要點第3
    條前段所謂「不宜承做者」究竟何指？即涉及不確定法律概
    念的適用問題，依本院前揭說明，自應由參與授信決定者經
    由一系列徵信、談判、內部評估等過程顯現出的具體事實，
    再藉價值判斷對事實做出評價，而其最後的評價可能但不必
    然導出唯一且明確的結果，然因數種可能決定中的任何一種
    ，因其被不確定法律概念所涵蓋，均可被認為合法，而法院
    除就其授信判斷逸脫規範部分，有權審查是否具有不法情事
    外，對於規範所容許的架構內出現的任何可能性，並無審查
    其是否適當之空間。因此在具體個案中，特定貸款案宜或不
    宜承做，自應視其決定是否超出規範界線而定，而非僅以該
    貸款金額事後有無成功收回之事實，遽予論斷是否宜於承做
    之結論。本件G1貸案所涉及之漢祥公司、漢聯公司、聯山公
    司、維達公司、漢陽公司等申請戶貸款案究竟是否適宜承做
    ，實已涉及各該具體各案之實質審查，故有無違反中興銀行
    授信案件審核程序處理要點第3條前段之，並非由形式觀之
    即可判斷。經查，關於漢祥公司、漢聯公司、聯山公司、維
    達公司、漢陽公司申請貸款案件，由其申請當時所呈現之所
    有資訊觀之，各申貸人之財務、信用條件、債權保障、資金
    用途、還款來源、授信透視等面向，均難認其貸款風險確已
    達到不得授信之程度，而無任何可貸放之空間（詳見下述實
    質審查部分），因此上開貸款申請案是否適宜承做，容有參
    與授信決策之人衡量之餘地，公訴人以G1貸案所涉及之案件
    均不宜承做，營業單位主管授信業務之人即被告徐雲權未予
    婉拒，竟仍將漢祥公司、漢聯公司、聯山公司、維達公司、
    漢陽公司貸款申請案呈送總行審查，有違中興銀行授信案件
    審核程序處理要點第3條前段之規定云云，自非可採。
  E.又起訴書雖謂被告等人違反中興銀行「本行辦理以股票為擔
    保授信業務暫行措施」中規定以股票為擔保授信業務時，需
    以該股票之本益比倍數為何以決定貸款成數，竟同意漢祥公
    司、漢聯公司、聯山公司、維達公司、漢陽公司所提供之擔
    保股票，均以股票鑑價值最高6成比率予以核貸，亦屬違背
    其等任務之行為云云。經查，上開規定係於86年1月9日由中
    興銀行第2屆第61次常董會修訂通過之暫行措施，然該暫行
    措施第4條亦明訂：「前述措施得隨時視股票市場變化另訂
    暫行方案。」，且其規定既屬「暫行措施」，復有得隨時視
    股票市場變化另訂暫行方案之彈性作法，即意味該規定位階
    甚低，頒佈之機關即中興銀行常董會有權隨時視股票市場變
    化，再因個案另訂暫行方案取代之。另證人徐小雲亦於本院
    審理時證稱，分行在做徵、授信的時候，必須按照暫行措施
    承作，但若將貸案送上去，總行是可以破除貸款成數之限制
    的，因為辦法是常董會定的，如果核定的話，分行就依照總
    行的核定來撥款，不會再去計算股票的本益比等語（見本院
    卷十第7頁），證人即原任中興銀行總行審查部審查員之乙
    ○○亦證稱，暫行措施基本上是不成熟、有爭議、有瑕疵的
    公文，因為影響本益比的因素很多，若不考慮這些因素，只
    考慮本益比，是相當不合理的，當時分行送總行的目的本來
    就是要破除暫行措施的規定，這都是容許的等語（見本院卷
    十第18頁），顯然前揭中興銀行「本行辦理以股票為擔保授
    信業務暫行措施」之規定並非絕無因市場變化、授信條件等
    因素而彈性調整之空間，其既為中興銀行常董會所制訂之規
    範，無論依新法優於舊法之法理，抑或上開暫行措施第4條
    之規定，中興銀行常董會自有權限破除原則性之本益比限制
    ，進而提高以股票為擔保品之貸放比率。本件G1貸案係於87
    年7月9日經第2屆第6次常董會常董會決議准予辦理等情，有
    上開中興銀行授信申請書、授信案件報核表各5份在卷可參
    ，是中興銀行常董會既已同意G1貸案之各件申請，其個案效
    力自優先於中興銀行「本行辦理以股票為擔保授信業務暫行
    措施」而無須受該規定拘束，則該貸案無論借款戶提供之股
    票種類、本益比，只要符合上開授信案件報核表所附之要求
    ，均得逕依中興銀行授信擔保品調查鑑價要點第45條第2款
    第5目關於股票放款值之規定，核貸60％之貸放比。公訴人
    以被告等不論供擔保股票之本益比為何，均允許漢祥公司、
    漢聯公司、聯山公司、維達公司、漢陽公司所提供之股票以
    鑑定值6成計算放款值，違背中興銀行「本行辦理以股票為
    擔保授信業務暫行措施」之本益比限制，而認被告等人均有
    違背其等任務之行為云云，即不足採。
  F.又為防止銀行授信對象過於集中，對同一關係人授信金額過
    於龐大，形成難以掌控之風險造成授信損失，因此銀行法第
    33條之3第1項、第2項及第25條第4項、原銀行主管機關財政
    部頒布之「銀行對同一人或同一關係人之授信限額規定」、
    中興銀行內部規章之中興銀行辦理授信戶同一關係人授信應
    行注意事項第2條，均分別就同一關係人之定義、對於同一
    關係人之貸款上限，做出具體規範，惟如授信業務本身即不
    可避免地附隨風險，而法律、主管機關令函與銀行本身之內
    部規章所形成之授信規範，只能將風險控制在一定程度以下
    ，但無法完全消除風險，授信集中固屬於風險的因素之一，
    然而並非任何授信集中均為規範所不許，只要該風險係於法
    律、主管機關或銀行本身得以承受之程度以下，並非全然無
    存在之空間，因此中興銀行辦理授信戶同一關係人授信應行
    注意事項第4點第1款「辦理同一關係人之授信，除應依照有
    關法令及本行有關規定加強徵信審核外，尤須特別注意：(一)
    對同一人或同一關係人之授信限額有否逾越銀行法之規定、
    授信金額過度集中或藉分散借款集中使用之情形。」之規定
    ，除「逾越銀行法之規定」以外，其餘所謂「授信金額過度
    集中」及「藉分散借款集中使用」之情形，解釋上應僅屬提
    醒之性質，並非另一禁止規定之類型，其違背規範與否之判
    斷，亦僅能以上揭銀行法、財政部令函之授信限額規定為標
    準等情，業經本院詳細說明如上（詳見C1貸案之形式審查E
    部分），因此，縱使申貸戶有授信金額過度集中或藉分散借
    款集中使用之情形，只要其所貸金額尚未超過前揭銀行法、
    主管機關或銀行內部所為之限制，即難謂有何違法之情事。
  G.經查，本件G1貸案之申請戶漢聯公司、聯山公司、漢陽公司
    之地址，均設於臺北市○○○路○段99號內，而漢祥公司、
    漢聯公司、聯山公司、維達公司、漢陽公司之董監事大部分
    均為漢陽集團所屬關係企業所指派之法人代表擔任，此有各
    借款戶之徵信報告附卷可參（見G1卷第44-48頁、第5-7頁、
    第55-71頁、第54-59頁、第87-91頁、第94-101頁、第104-1
    11頁），證人賴浩達亦於本院審理時證稱，伊在授信評估欄
    第4點有提到所謂的「漢陽集團」，是依據承作關係戶的同
    一關係人表，漢陽公司與剛才所看到的漢祥公司、漢聯公司
    、聯山公司、維達公司是同一批來的，與其他4家公司的關
    係應該是關係企業等語（見本院卷十一第187頁、第189頁）
    ，被告莊俊達亦自承，漢祥公司、漢聯公司、聯山公司、維
    達公司、漢陽公司及漢華公司等6家公司都是國揚集團之關
    係企業，國揚集團經營者為侯西峰，此6家公司及侯西峰個
    人戶，均屬於中興銀行訂定之「同一關係人」，由報核表關
    係戶授信往來欄位所載，就可知已將漢祥等公司及侯西峰個
    人戶列為同一關係人，審查部在前述欄位已將侯西峰所屬之
    國揚集團公司當時在本行授信的戶數及金額書寫於上等語（
    見G3卷第73頁），而觀之漢祥公司、漢聯公司、聯山公司、
    維達公司、漢陽公司之授信案件報核表左下欄，均一致載明
    「關係戶授信往來合計10戶，訂約金額1,540,000仟元，授
    信餘額687,000仟元，（擔保617,100仟元），（信用70,000
    仟元）」等文字（見G3卷第77頁、第80頁、第83頁、第98頁
    、第90頁），顯然中興銀行審查部亦已將漢祥公司、漢聯公
    司、聯山公司、維達公司、漢陽公司列為同一關係戶而合計
    其等訂約金額、授信餘額等資訊。此外，依卷附授信申請書
    之記載，申請戶漢祥公司、漢聯公司、聯山公司、維達公司
    、漢陽公司之申貸金額均為1億8000萬元，其餘貸款條件，
    如均為短期擔保放款，有效期間均為1年，授信期間則為6個
    月，適用利率則均為P+0.275％（嗣常董會決議時均更改為P
    +0.4％），擔保條件均為「上市公司股票及上櫃金融證券股
    票為擔保，6成內貸放」等情，均屬一致（見G3卷第78頁、
    第81頁、第84頁、第87頁、第91頁），並同於87年7月9日經
    中興銀行第3屆第6次常董會通過核貸，其保證人均有侯西峰
    ，顯然由此徵信資料觀之，應該當於中興銀行辦理授信戶同
    一關係人授信應行注意事項第2條之要件，屬該注意事項所
    定義之同一關係人。又依上開授信案件報核表「本案授信評
    估」所透露之訊息，漢祥公司、漢聯公司、聯山公司、維達
    公司、漢陽公司所提供擔保之股票以國揚公司股票為主，而
    本貸案共同之保證人侯西峰又係國揚公司董事長，因此，其
    資金使用型態極為可能屬分散借款集中使用之型態。然查，
    本院依職權函詢馬來西亞商富析資產管理股份有限公司台灣
    分公司、日華資產管理股份有限公司所得之中興銀行87年2
    月16日製作之禾豐集團同一關係人授信往來查詢報表（見本
    院函覆卷第344頁）得知，當年度（87年）中興銀行之銀行
    法授信限額為66億1531萬元，銀行法無擔保授信限額為16億
    5382萬7000元。而由上開漢祥公司、漢聯公司、聯山公司、
    維達公司、漢陽公司之授信案件報核表左下欄「關係戶授信
    往來合計10戶，訂約金額1,540,000仟元，授信餘額687,000
    仟元，（擔保617,100仟元），（信用70,000仟元）」等文
    字記載，至87年7月9日本件G1貸案通過截止，中興銀行對漢
    陽集團同一關係人核准之訂約金額為僅為15億4000萬元，其
    中授信總餘額為6億8710萬元，無擔保授信餘額為7000萬元
    ，相較之下，當時中興銀行貸放予禾豐集團之金額距銀行法
    第33條之3第1項所設定之貸款上限，尚有59億2831萬元之差
    額，其中就尚未放款之無擔保授信部分，亦有15億8382萬70
    00元之差距，是中興銀行對漢陽集團同一關係人授信總餘額
    或無擔保授信餘額，仍未超過銀行法第33條之3第1項所規定
    之限制，因此公訴人雖認本件貸案違反中興銀行辦理授信戶
    同一關係人授信應行注意事項中規定，未應注意授信金額過
    度集中或藉分散借款集中使用之情形云云，然因本件貸案集
    中之程度尚未逾越銀行法、主管機關令函及中興銀行內部規
    章所為之具體標準，仍為法所容許，即難認此情形該當於中
    興銀行辦理授信戶同一關係人授信應行注意事項第4點第1款
    所規範之構成要件要素，而謂本件貸案之核定有何違法之事
    實。
  貸案之實質審查：
    綜上所述，中興銀行就漢祥公司、漢聯公司、聯山公司、維
    達公司、漢陽公司之G1貸案授信、撥貸程序，並無其他違反
    起訴書所列中興銀行所頒佈之各種授信業務相關規章情事。
    另公訴人亦未舉證被告甲○○、簡萬三、金桐林、林竹雄、
    莊俊達、徐雲權等於授信、撥款程序中，有何違反其他銀行
    授信法律、主管機關令函規定之情事，因此G1貸案之核貸、
    准許決定，是否有違背中興銀行委託予被告等人之任務而該
    當於刑法背信罪，當視該貸款案在實質上是否屬於無可貸性
    ，而被告等人仍基於背信故意以及為自己或第三人之利益或
    損害本人利益之不法意圖，違背其任務，濫用其授信、核貸
    之權利而損害中興銀行之財產或其他利益而定。關於可貸性
    之存否，隨著銀行授信環境的急遽變化，例如一般借款戶規
    模日益龐大及資金用途日趨多元化，而銀行授信類型的中長
    期放款亦逐漸增加，傳統的授信評估方法在大環境的變遷下
    ，自1970年代起，歐美銀行業逐步改採用有系統的信用分析
    方式，即以借款戶（people）、資金用途（Purpose）、還
    款來源（Payment）、債權保障（Protection）、授信透視
    （Perspective，或稱授信展望）等5大因素的評估，以衡量
    授信戶信用的標準，業經本院詳述如上（見A部分之A1貸案
    之實質審查部分），本院亦以此方式評估G1貸案可貸性存
    否之依據。經查，申貸戶漢祥公司、漢聯公司、聯山公司、
    維達公司、漢陽公司分別為76年8月12日、76年8月4日、57
    年4月9日、85年9月6日、76年8月4日設立，86年12月之實收
    資本則各為1億5000萬元、1億9000萬元、2400萬元、3億500
    0萬元、1億8000萬元，淨值則分別為負5億0655萬元、2億36
    70萬元、1億0071萬元、4億1550萬元、負739萬元，各公司8
    5年及86年之營業收入分別為4億4357萬4000元、11億2020萬
    元（漢祥公司）、1億6564萬元、737萬元（漢聯公司）、10
    億7786萬元、9億0792萬元（聯山公司）、3億3755萬元（86
    年，維達公司）、7億1441萬元、9073萬元（漢陽公司），
    其稅前損益於85年至86年分別為負2億6072萬5000元、負3億
    0670萬7000元（漢祥公司）、負2686萬元、1億1206萬元（
    漢聯公司）、負5150萬元、5172萬元（聯山公司）、6729萬
    元（86年，維達公司）、負9169萬元、負8013萬元（漢陽公
    司），且均無逾期授信或其他信用異常紀錄，本件借款用途
    為營運週轉之需，並將以營業收入作為還款來源等情，有中
    興銀行授信申請書、授信案件報核表各5份附卷可參（見G3
    卷第77-78頁、第80-81頁、第83-84頁、第98-99頁、第90-9
    1頁），其債權保證方面，均係以提供上市公司股票與上櫃
    金融證券股之股票設定質權擔保，依中興銀行之鑑定價格於
    6成內貸放，另分別徵得何小棟、侯西峰、陳永芳（漢祥公
    司）、何小棟、侯西峰（漢聯公司）、杜春宗、何小棟、陳
    永芳、侯西峰（聯山公司）、陳永芳、江志嚴、侯西峰（維
    達公司）、吳文燦、侯西峰（漢陽公司）為保證人，上開保
    證人等亦無逾期授信或其他信用異常紀錄，資產淨值分別為
    ：何小棟5441萬元、侯西峰9億3547萬元、陳永芳6728萬800
    0元、杜春宗1850萬元、江志嚴600萬元、吳文燦負1900萬元
    等情，亦據上開授信案件報核表記載明確，是雖部分公司經
    營能力、財務結構不佳，然本件尚無證據證明授信資金用途
    不正當，況其等債權保障條件甚優，借款戶之信用尚可，還
    款來源亦不缺乏，難認本件貸款之可貸性縮減至零而無任何
    審酌空間。另起訴書雖提及，經辦羅慧芬、李光輝、許原榮
    、郭峰位、吳文裕分別於漢祥公司、漢聯公司、聯山公司、
    維達公司、漢陽公司之徵信報告中揭露各該公司經營狀況、
    財務結構之負面訊息，而中興銀行總行審查部經辦賴浩達就
    上揭漢祥公司、漢聯公司、聯山公司、維達公司及漢陽公司
    均製有授信案件報核表，其記載亦顯示各該公司之負債情況
    嚴重，與關係人之往來甚為密切，均有授信用途不正當或有
    投機性質之嫌，故被告等人參與核貸G1貸案之行為均有違背
    其等之任務云云。然查，上開公司之財務結構、經營情況固
    然並非均屬良好，惟其等債權保障條件甚優，借款戶之信用
    尚可，還款來源亦不缺乏，亦無證據證明授信資金用途不正
    當等情，業經本院說明如上，另賴浩達雖於漢祥公司、漢聯
    公司、聯山公司、維達公司及漢陽公司之授信案件報核表上
    揭露本件G1貸案之負面因素，然亦於同一文件上註記「本件
    除有上市公司股票與上櫃之金融證券股票為擔保，另徵負責
    人何小棟、董事侯西峰及陳永芳為保證人，三人資力尚可，
    並加徵侯西峰於連保書加保，應有助本行授信風險之降低。
    」（漢祥公司）、「財務狀況略見改善.... 本件除有上市
    公司股票與上櫃之金融證券股票為擔保，另徵負責人何小棟
    與漢陽集團之總裁侯西峰加保，資力佳，應有助本行授信風
    險之降低。」（漢聯公司）、「該公司目前施工中之工地計
    7處，尚有數個工地已在接洽中，84年～86年營業收入各為1
    178.6百萬元、1077.86百萬元、907.92百萬元，稅前淨利各
    為34.16百萬元、-5.15百萬元、51.72百萬元，營收遞減，
    獲利略見起伏.... 本件除有上市公司股票與上櫃之金融證
    券股票為擔保外，並徵有負責人杜春宗、董事何小棟與陳永
    芳為保證人，資力佳，另亦徵侯西峰於連保書加保，應有助
    本行授信風險之降低。」（聯山公司）、「借戶86年營收33
    7百萬元，本業淨利215百萬元，稅前淨利67百萬元，86年毛
    利率為65.16％，稅前純益率為19.93％，淨值收益率為16.1
    9％，獲利能力尚佳.... 本件除有上市公司或上櫃之金融證
    券股票為擔保，並徵該公司董事長陳永芳及董事江志嚴為保
    證人，另加徵侯西峰於連保書加保，應有助本行授信風險之
    降低。」（維達公司）、「借戶預定87年度促銷完畢，預期
    利潤約108百萬元，可彌補累積虧損，將淨值轉為正數....
    本件除有上市公司股票與上櫃之金融證券股票為擔保，另徵
    該公司負責人吳文燦和侯西峰為保證人，侯君現為國揚實業
    董事長，資力尚佳，應有助本行授信風險之降低。」等語，
    並均於審查部初審意見中以「本件擬准予辦理」作為其審查
    之結論，此有上開授信案件報核表附卷可參。證人賴浩達亦
    於本院審理時證稱，審查部最後的初審意見要擬准予辦理，
    其原因是一個授信案件在審查的時候，原則上是考慮到5P原
    則，以這個案子來說，借款人的淨值都是負的，人的狀況當
    然不是很好，但因為這個案子都是拿國揚實業的股票做擔保
    ，且之前中興銀行有跟環華證金合作，那時候國揚的營運狀
    況和獲利是還好的，當初會建議准予辦理，應該是公司營運
    概況還可以，在處理原則上都延續原先的以國揚股票為擔保
    的融資案為延續考量，另維達公司負債比例達529％，淨值
    比率僅有15.89％，表示財務槓桿比較高，以借錢來做投資
    ，因為它本身是投資公司，這種高槓桿的情形，在投資公司
    也是常見的狀況，但是淨值比率還是應該維持適當的比率，
    對於一個公司的營運較有幫助等語（見本院卷十一第185反
    面、第187-188頁），並證稱，作為擔保品之股票在銀行針
    對個別公司有承作的上限，是有一定的比例，如果超過比例
    的話，是沒有辦法做的，國揚公司的股本是滿大的，那時候
    成交量也還好，中興銀行是有系統在控管整個銀行承作股數
    必須在法律的上限之下，控管的作法是把他納入電腦系統，
    當銀行要撥貸的時候，股數會被敲進電腦進去，在一定比例
    的部分會顯示還有多少的空間可以承作，任何1支股票都不
    能承作超過一定的比例，如G3卷第127頁授信戶質借狀況明
    細表，股票的設質和處分都是用這套股票作業系統來做控管
    ，比率過高的話，風險會集中，整個中興銀行針對國揚股票
    爭取多少的比例作為擔保品，這在電腦裡面是可以控管的等
    語（見本院卷十一第190頁、第193頁），顯然其雖依職責揭
    露G1貸案授信之負面資訊，然最後經綜合評估，仍以認同核
    准本件貸案做為結論，且中興銀行所取得供作擔保之國揚公
    司股票數量均經控管於法定限制以下，尚難認為G1貸案之借
    款戶所提供之股票有何違反規定之情事。另證人簡明輝復於
    本院證稱，銀行做授信案子並不是只看這些徵信報告，要看
    過去和以往的經營狀況，財務報表是分析過去的資料，這個
    案子原先是中興銀行總行和環華證金合作融資的案子，環華
    證金也評估過這4家公司，環華證金也是金融的行業，基本
    上一定是認為這4家公司還是可以做，所以他找到中興銀行
    一起合作辦理融資，漢祥、漢聯、聯山和維達4家公司的貸
    案的貸款目的是現金增資認股，但伊認為並非就是表示有炒
    作股票，因為國揚公司是上市公司，現金增資一定經過證管
    會的核定過才會辦理，伊等承作這4家公司的現金增資案一
    定要專款專用，限於做現金增資用，所以不可能去炒股票等
    語（見本院卷十一第130-131頁反面），證人吳文裕亦於本
    院證稱，漢陽公司授信申請書的補充說明是根據該公司提供
    的財務報表做詳實的陳述出來，漢陽公司有提財務改善計劃
    書，並表示目前有東方爵士和信義200兩處建案未售餘屋，
    總市值約6億4800萬元，代售成本是5億4000萬元，預估的利
    潤是1億800萬元，如果把餘屋銷售完畢可以彌補虧損，所以
    整個看起來是符合建設公司財務狀況的常態，在興建建案的
    時候，在還沒有銷售之前，財務報表都會呈現虧損，要等到
    房子賣掉之後才會賺錢，有盈餘，所以整體看起來，這家公
    司財務狀況應該是可以接受的等語（見本院卷十一第134頁
    ），證人郭峰位於本院審理時復證稱，在當初時空點來說，
    伊會看各方面的條件，這個案子是用上市公司的股票來擔保
    ，這對伊等來說是變現比較快的擔保品，這樣子的擔保品我
    們是可以接受的，所以認為這個案子是可以做的，負債比例
    的高低並不是一家公司會不會營運的唯一要件等語（見本院
    卷十一第170頁），證人侯西峰則於本院審理時證稱，84年
    10月31日至87年11月8日伊擔任國揚公司負責人期間，國揚
    公司的股票是上市股票，營運及財務狀況非常好等語（見本
    院卷十一第227頁反面）。故公訴人僅取上開證人於徵信報
    告、授信案件報核表中所揭示之負面訊息，遽論本件G1貸案
    並無任何可貸性，忽略貸案之審查須由整體考量，綜合所有
    正、負面向因素綜合評估，是其主張並不可採。且銀行授信
    決策在法律容許之界限下有其商業判斷餘地之空間業經本院
    詳述如上，若僵化地以財務狀況不佳之因素即否定企業向銀
    行貸款之可能性，無異斷絕企業於逆境中求生之重要管道，
    亦使銀行授信之社會功能無從發揮，此絕非合理之現代商業
    社會運作機制。因此本件G1貸案在授信5P原則所揭示之各面
    向（即借款戶、資金用途、還款來源、債權保障、授信透視
    ）均非絕對惡劣之情形下，並非毫無核准授信之空間，因此
    被告等人參與G1貸案之授信程序，尚難遽認有何背信犯行。
（2）G2貸案部分：
  貸案之形式審查：
    起訴書認中興銀行於87年9月10日經第3屆第15次常董會通過
    核貸漢華公司及侯西峰個人各1億8000萬元貸款，有違同一
    授信戶之徵信及授信，以不由同一人兼辦為原則及應由營業
    單位主管授信業務之授信人員與申請人先行洽談，並作成洽
    談紀錄，如認為不宜承做者即予婉拒辦理，以及以股票為擔
    保授信業務時，需以該股票之本益比倍數為何以決定貸款成
    數等規範，本行辦理以股票為擔保授信業務暫行措施等內部
    規章，是公訴人所指被告等人所違反之規定應係指本件貸案
    涉及違反中興銀行授信業務規則第14條第2項後段：「對於
    同一授信戶之徵信及授信，以不由同一人兼辦為原則。」、
    中興銀行授信案件審核程序處理要點第3條前段：「本行於
    受理授信申請案件前，應由營業單位主管授信業務之授信人
    員與申請人先行洽談，並作成洽談紀錄，如認為不宜承做者
    即予婉拒等事項。」本行辦理以股票為擔保授信業務暫行措
    施第2點「提供擔保之股票其本益比未達25倍者，本項股票
    之放款值最高以估價金額之百分之60為原則；股票本益比達
    25倍以上未達40倍者，放款值以估價金額之百分之50為限；
    本益比達40倍以上者，放款值以估價金額百分之40為限。」
    、第3點第4款「提供之股票有下列情形之一者，不宜徵為擔
    保品：4.有炒作之嫌，股價明顯脫離本質者。」之規定，因
    認被告等人參與G2貸案授信程序，即屬違背其任務云云，然
    查：
  A.中興銀行台北分行於86年間多數貸案之徵信、授信程序均係
    由中興銀行台北分行之同一位經辦人員辦理等情，業經證人
    葉祝君、徐小雲、陳泰源、吳文裕、汪潔漪、郭峰位、許原
    榮、羅慧芬、李光輝等人分別於本院審理時及在調查局接受
    調查人員詢問時證述明確（詳見C1貸案之形式審查A.、G1貸
    案之形式審查A.），顯見於中興銀行台北分行之授信程序中
    ，由承辦授信之人員兼辦授信業務，於本件G1貸案申請當時
    仍屬慣例，是於部分貸款案件中確有出現辦理徵信、授信程
    序為同一人之現象，應堪確認，公訴人認為此種作法有違中
    興銀行授信業務規則第14條第2項後段之規定等語，自可採
    信。
  B.惟按在實務運作上，銀行營業單位時常會有業務量過多而經
    辦人員不足之困擾，以致無法完全按照規章行事，然徵信程
    序與授信程序之所以要求原則上須分由不同人辦理，其目的
    乃因專責徵信之人於調查申請授信之對象之信用及分析其財
    務結構時，能較為客觀中立，使申請者之優缺點均能顯現，
    以供授信決策人員審酌之。因此若此徵信作業之成果確能達
    到客觀中立分析優缺點之目標，未隱藏或忽略可能之缺失或
    應注意之點，則縱使違反前揭中興銀行授信業務規則第14條
    第2項後段規定，而由辦理授信人員兼辦徵信業務，在刑法
    評價上，亦難謂屬於製造不被容許風險的行為，具有阻卻構
    成要件之效力，而該違反規定之兼辦徵、授信行為，即非屬
    刑法第342條第1項背信罪之構成要件行為（詳見C1貸案之形
    式審查B部分之說明）。
  C.經查，本件G2貸案中，貸款戶漢華公司、侯西峰之徵信、授
    信作業均係由徐小雲承辦等情，業經證人徐小雲、證述如上
    ，並有中興銀行授信申請書、徵信報告各2份在卷可稽（見
    G3卷第95頁、第99頁、G1卷第114-119頁、G2卷第77頁），
    然觀之徐小雲所製作之漢華公司、侯西峰徵信報告內容，已
    充分查證借款申請戶之股東組成、企業沿革、各項不動產、
    銀行存款、年度收之情形等財產資料，有上開徵信報告各1
    份附卷可參，又證人徐小雲亦於本院審理時證稱，伊在徵信
    報告裡面已經有揭露該揭露的事實等語（見本院卷十一第10
    0頁反面），另復於調查局接受詢問時證稱，受理客戶以股
    票質押辦理貸款，除參考中興商業銀行授信業務規則外，另
    需參考授信擔保品調查鑑價要點與辦理以股票為擔保授信業
    務暫行措施，故在辦理該類貸款案時，伊都會遵照上述規定
    ，企業戶以股票質押借款，超過3000萬元的貸款，或聯合徵
    信顯示出來該貸戶在其他行庫的借款已超過3000萬元時，都
    必須要求貸款戶先提供會計師事務所的財務報表，及參考客
    戶所提供的其他資料向聯合徵信中心等單位查詢過後，再據
    以撰寫徵信報告，伊製作之徵、授信報告皆依據客戶所提供
    的資料及伊依作業規定實際查訪的結果製作等語（見G2卷第
    2-4頁，該證詞具有證據能力，理由詳見C1貸案形式審查A.
    證人葉祝君證詞部分之說明），且起訴書提出授信文件中記
    載G2貸案申請人負面授信條件之事實，亦係援用徐小雲於徵
    、授信調查後所為之記錄（見起訴書第60頁），顯然本件G2
    貸案之承辦人徐小雲實已以正常徵信管道之方式，取得並揭
    露貸款申請戶漢華公司、侯西峰之財務、信用狀態，並未有
    隱瞞、虛構或美化之情事。是此徵信程序雖係由授信經辦人
    員徐小雲所兼辦，然其徵信報告亦已充分呈現申請授信對象
    之各項資訊提供授信決策者審酌，且當時縱由中興銀行台北
    分行之其他職員辦理徵信業務，亦難證明可得出超越其製作
    徵信報告品質之徵信結果，故由徐小雲逕行分別兼辦漢華公
    司、侯西峰之徵信、授信程序，固然違反中興銀行授信業務
    規則第14條第2項後段，然此僅能認為屬因便宜行事所形成
    之程序上瑕疵，尚難謂其等之徵信作業造成了刑法評價上的
    不被容許風險，因而將其評價為該當於刑法背信罪之違背任
    務之行為。而未阻止由同一人兼辦徵信、授信業務慣例之被
    告甲○○、簡萬三、金桐林、林竹雄、莊俊達、徐雲權等人
    ，亦不能因本案徵信程序違反上開程序規定，而遽認構成背
    信行為。
  D.其次，公訴人雖認為被告徐雲權違反中興銀行授信案件審核
    程序處理要點第3條前段之規定，於認為不宜承做之案件時
    ，未予婉拒，仍接受漢華公司、侯西峰之申請，屬違背其任
    務之行為云云，然查，授信業務過程中，風險是必然存在的
    ，因此在法律、主管機關所為之令函、銀行決策階層為內部
    控制所頒佈之各種授信業務相關規章的風險控管下，從事授
    信貸款業務之相關銀行人員，得以其專業敏感度、判斷力及
    承受誤判之主客觀能力，決定應否授信、授信金額及條件，
    並由商業判斷餘地之空間內，於具體授信案件上，從授信戶
    的財務條件良窳、資金運用計畫是否妥適、擔保品價值鑑定
    、保證人信用是否可靠，到整體景氣預測、個別行業的特性
    ，甚至公部門因政策因素而為行政指導可能造成影響之評估
    等各種因素，判斷由徵信資訊所評價出之事實是否得予授信
    ，而法院僅能就授信程序及其所為判斷是否符合法規、令函
    及公司內控機制之規定予以審查，至於其決定是否適當、是
    否獲利，則非司法審查所能及等情，亦經本院詳述如上（見
    A部分（二）適用法律之說明），而上開中興銀行授信案件
    審核程序處理要點第3條前段所謂「不宜承做者」究竟何指
    ？即涉及不確定法律概念的適用問題，依本院前揭說明，自
    應由參與授信決定者經由一系列徵信、談判、內部評估等過
    程顯現出的具體事實，再藉價值判斷對事實做出評價，而其
    最後的評價可能但不必然導出唯一且明確的結果，然因數種
    可能決定中的任何一種，因其被不確定法律概念所涵蓋，均
    可被認為合法，而法院除就其授信判斷逸脫規範部分，有權
    審查是否具有不法情事外，對於規範所容許的架構內出現的
    任何可能性，並無審查其是否適當之空間。因此在具體個案
    中，特定貸款案宜或不宜承做，自應視其決定是否超出規範
    界線而定，而非僅以該貸款金額事後有無成功收回之事實，
    遽予論斷是否宜於承做之結論。本件G2貸案所涉及之漢華公
    司、侯西峰等申請戶貸款案究竟是否適宜承做，實已涉及各
    該具體個案之實質審查，故有無違反中興銀行授信案件審核
    程序處理要點第3條前段之，並非由形式觀之即可判斷。經
    查，關於漢華公司、侯西峰申請貸款案件，由其申請當時所
    呈現之所有資訊觀之，各申貸人之財務、信用條件、債權保
    障、資金用途、還款來源、授信透視等面向，均難認其貸款
    風險確已達到不得授信之程度，而無任何可貸放之空間（詳
    見下述實質審查部分），因此上開貸款申請案是否適宜承做
    ，容有參與授信決策之人衡量之餘地，公訴人以G2貸案所涉
    及之案件均不宜承做，營業單位主管授信業務之人即被告徐
    雲權未予婉拒，竟仍將漢華公司、侯西峰貸款申請案呈送總
    行審查，有違中興銀行授信案件審核程序處理要點第3條前
    段之規定云云，自非可採。
  E.又起訴書雖謂被告等人違反中興銀行「本行辦理以股票為擔
    保授信業務暫行措施」中規定以股票為擔保授信業務時，需
    以該股票之本益比倍數為何以決定貸款成數，及有炒作之嫌
    ，股價明顯脫離本質之股票不宜徵為擔保品，竟同意漢華公
    司、侯西峰所提供之擔保股票，均以股票鑑價值最高6成比
    率予以核貸，亦屬違背其等任務之行為云云。經查，上開規
    定係於86年1月9日由中興銀行第2屆第61次常董會修訂通過
    之暫行措施，然該暫行措施業於87年9月3日經中興銀行第3
    屆第14次常董會准予廢除，並由中興銀行總行於87年9月7日
    以（87）興銀審字第2693號函通知各營業單位在案，此有該
    函影本附卷可稽（見G5卷第100-101頁），是本案於87年9月
    10日通過時，自無上揭暫行措施之適用。況本件G2貸案之2
    件申請均係於87年9月10日經第2屆第6次常董會決議准予辦
    理等情，亦有中興銀行授信申請書、授信案件報核表各2份
    在卷可參（見G3卷第93頁、第95頁、第97頁、第99頁），是
    中興銀行常董會既已同意G2貸案之各件申請，其個案效力自
    無受前揭已失效之中興銀行「本行辦理以股票為擔保授信業
    務暫行措施」拘束之理，則該貸案無論借款戶提供之股票種
    類、本益比，只要符合上開授信案件報核表所附之要求，均
    得逕依中興銀行授信擔保品調查鑑價要點第45條第2款第5目
    關於股票放款值之規定，核貸60％之貸放比。公訴人以被告
    等不論供擔保股票之本益比為何，均允許漢華公司、侯西峰
    所提供之股票以鑑定值6成計算放款值，違背中興銀行「本
    行辦理以股票為擔保授信業務暫行措施」之本益比限制，而
    認被告等人均有違背其等任務之行為云云，即不足採。
  貸案之實質審查：
    綜上所述，中興銀行就漢華公司、侯西峰之G2貸案授信、撥
    貸程序，並無其他違反起訴書所列中興銀行所頒佈之各種授
    信業務相關規章情事。另公訴人亦未舉證被告甲○○、簡萬
    三、金桐林、林竹雄、莊俊達、徐雲權等於授信、撥款程序
    中，有何違反其他銀行授信法律、主管機關令函規定之情事
    ，因此G2貸案之核貸、准許決定，是否有違背中興銀行委託
    予被告等人之任務而該當於刑法背信罪，當視該貸款案在實
    質上是否屬於無可貸性，而被告等人仍基於背信故意以及為
    自己或第三人之利益或損害本人利益之不法意圖，違背其任
    務，濫用其授信、核貸之權利而損害中興銀行之財產或其他
    利益而定。關於可貸性之存否，隨著銀行授信環境的急遽變
    化，例如一般借款戶規模日益龐大及資金用途日趨多元化，
    而銀行授信類型的中長期放款亦逐漸增加，傳統的授信評估
    方法在大環境的變遷下，自1970年代起，歐美銀行業逐步改
    採用有系統的信用分析方式，即以借款戶（people）、資金
    用途（Purpose）、還款來源（Payment）、債權保障（Pro-
    tection）、授信透視（Perspective，或稱授信展望）等5
    大因素的評估，以衡量授信戶信用的標準，業經本院詳述如
    上（見A部分之A1貸案之實質審查部分），本院亦以此方
    式評估G2貸案可貸性存否之依據。經查，申貸戶漢華公司係
    於86年3月11日設立，87年6月之實收資本為10億元，淨值則
    為15億3775萬元，86年之營業收入為5億3980萬4000元，稅
    前損益為3億6405萬1000元，且無逾期授信或其他信用異常
    紀錄，本件借款用途為營運週轉之需，並將以投資收入及處
    分投資標的物作為還款來源等情，有中興銀行授信申請書、
    授信案件報核表各1份附卷可參（見G3卷第93頁、第95頁）
    ，其債權保障方面，均係以提供上市公司股票與上櫃金融證
    券股之股票設定質權擔保，依中興銀行之鑑定價格於6成內
    貸放，另徵得侯西峰、李勇君為保證人，上開保證人等亦無
    逾期授信或其他信用異常紀錄，資產淨值分別為9億3547萬
    元、2662萬元等情，亦據上開授信案件報核表記載明確，是
    漢華公司之經營情形與獲利能力均屬良好，其等債權保障條
    件甚優，借款戶之信用尚可，還款來源亦不缺乏，且無證據
    證明授信資金用途不正當，是難認本件貸款之可貸性縮減至
    零而無任何審酌空間。而另一借款戶侯西峰之85年收入為28
    00萬元，87年6月26日徵信時，其資產淨值為9億3547萬元（
    公訴人僅提供86年6月10日之徵信報告，並未提供87年6月26
    日之徵信報告，此數據係源自於授信申請書），無任何信用
    異常之記錄，有徵信報告、授信申請書各1份在卷可參（見
    G3卷第112頁、第99頁），是其資力、信用狀況均屬良好，
    且本件債權保障方面，均係以提供上市公司股票與上櫃金融
    證券股之股票設定質權擔保，依中興銀行之鑑定價格於6成
    內貸放，侯西峰復提供台北市○○○路○段133巷10號4樓、5
    樓、6樓及地下2層停車位2位，建坪169.51坪（含車位）、
    土地36.36坪等不動產設定第一順位抵押權作為本件擔保，
    上開不動產87年公告現值為每坪53萬5537元，中興銀行台北
    分行以土地每坪150萬元，建物每坪8萬1652萬元之價格估價
    ，合計鑑價值為5250萬元，放款值為4587萬元，此有授信案
    件報核表1份在卷可參（見G3卷第98頁），此外，並由侯西
    峰之配偶李瑟擔任保證人，其財產淨值為1億0617萬元，
    亦經上開授信申請書、授信案件報核表記載無誤，故本件貸
    款案之債權擔保甚為充足，以此借款戶及債權保障之整體條
    件，並非絕對無可貸性。另侯西峰之貸款目的為投資理財，
    並擬以投資收入及處分擔保品作為還款來源等情，亦有授信
    申請書可資參照見G3卷第99頁），是其借款資金用途並非不
    正當，亦無顯然缺乏還款來源之情事。又G2貸案申請當時，
    依年收入、財產淨值及事業規模觀之，並無跡象顯示侯西峰
    有缺乏可貸性之情形，故尚難以授信決策人員審查本案時所
    接觸之資料，評定本件風險過巨而不得准予授信，因此就資
    金貸放後之展望而言，並非無可貸性之存在。另起訴書雖提
    及，依中興銀行總行審查部經辦賴浩達就漢華公司、侯西峰
    所製之授信案件報核表之記載，漢華公司係漢陽集團旗下關
    係企業之一，而侯西峰熱衷借股市進而介入上市公司經營權
    而聞名，其所入主之國揚實業、廣宇科技等市場性濃厚，而
    漢華公司之營運資金多仰賴銀行借款支應，高度運用財務槓
    桿現象，宜注意集團整體經營情況及股市波動對其獲利、財
    務調度之影響，而侯西峰個人戶則為借戶熱衷房地產及股票
    投資，有藉股市進而介入上市公司經營權而聞名，其所入主
    之國揚實業、廣宇科技等市場性濃厚，宜注意集團整體經營
    情況及股市波動對借戶投資效益之影響，均屬對於授信申請
    之負面資訊，故被告等人參與核貸G2貸案之行為均有違背其
    等之任務云云。然查，上開公司之財務結構、經營情況均屬
    良好，債權保障條件甚優，借款戶之信用尚可，還款來源亦
    不缺乏，亦無證據證明授信資金用途不正當等情，業經本院
    說明如上，另賴浩達雖於漢華公司、侯西峰之授信案件報核
    表上揭露本件G2貸案之負面因素，然亦於同一文件上註記「
    本件徵有上市公司或上櫃的金融證券股票為擔保，並徵該公
    司負責人侯西峰及董事李勇君為保證人，應有助本行授信風
    險之降低。」（漢華公司）、「借戶侯西峰現任國揚實業、
    廣宇科技、漢神名店百貨等多家公司之董事長，86年度夫妻
    合併報稅收入共計2406萬6000元，個人資產淨值為9億3547
    萬元，個人資力佳。」、「本件徵得不動產和股票為擔保，
    授信風險應可降低。」（侯西峰）等語，並均於審查部初審
    意見中以「本件擬准予辦理」作為其審查之結論，此有上開
    授信案件報核表附卷可參。證人賴浩達亦於本院審理時證稱
    ，漢華公司擬准予辦理之考慮點，則與之前G1貸案的考慮是
    類似的，而侯西峰的貸款申請則是考量申請額度裡面有4500
    萬是不動產，其他的是以股票為擔保，站在審查的角度來說
    ，以不動產和股票來選擇，其實不動產尤其是區位不錯的，
    感覺是比股票來的更好，伊於調查局接受詢問時，調查員問
    伊「漢華公司.....，該公司資金皆為其控股公司用以炒作
    國揚公司股票.....，對於該案你是否仍簽准辦理放貸？」
    等語，伊回答「是」，是指最後審查部擬准予辦理，對於
    前半段伊並沒有同意，又侯西峰之授信案件報核表上所謂「
    侯西峰熱衷股市」之記載，很難說與炒作股票是等號等語（
    見本院卷十一第189頁反面、第194頁反面），顯然其雖依職
    責揭露G2貸案授信之負面資訊，然最後經綜合評估，仍以認
    同核准本件貸案做為結論，公訴人僅取證人賴浩達於授信案
    件報核表中所揭示之負面訊息，遽論本件G2貸案並無任何可
    貸性，忽略貸案之審查須由整體考量，綜合所有正、負面向
    因素綜合評估，是其衡量標準已屬偏頗。因此本件G2貸案在
    授信5P原則所揭示之各面向（即借款戶、資金用途、還款來
    源、債權保障、授信透視）均非絕對惡劣之情形下，容難認
    有何絕對不得貸予之事由。因此公訴人認被告甲○○、簡萬
    三、金桐林、林竹雄、莊俊達、徐雲權等人在本件貸款案之
    授信過程中之所為，有共同違背中興銀行所委託任務之行為
    云云，即非可採。
  4.綜上所述，被告甲○○、金桐林、莊俊達、徐雲權、林竹雄
    、簡萬三等人在漢陽集團所申請本件G1、G2貸款案之授信程
    序中所為，並未違反法律、主管機關令函及中興銀行內部規
    章之規範，公訴人之舉證尚難使本院得出被告甲○○、金桐
    林、莊俊達、徐雲權、林竹雄、簡萬三等人於主觀上具有背
    信故意以及為自己或第三人之利益或損害本人利益之不法意
    圖，復於客觀上存在違背任務行為事實之心證，即難以此認
    定被告等有何刑法第342條第1項之背信罪犯行，此外，本院
    復無其他積極證據堪認被告等人確有公訴人所指訴背信行為
    ，故此部分應認不能證明被告等犯罪。
八、起訴書犯罪事實欄H部分：
（一）公訴意旨略以：
  1.劉文斌為「榮周集團」總裁，該集團包含有大中鋼鐵股份有
    限公司（下稱大中鋼鐵公司）、友力工業股份有限公司（下
    稱友力公司）、竹洲工業股份有限公司、友嘉科技股份有限
    公司、元大中實業股份有限公司、榮周投資股份有限公司、
    士嘉投資公司、及子公司華嘉投資股份有限公司、華昇投資
    股份有限公司、華昱投資股份有限公司、華陽投資股份有限
    公司（設於臺中市○○區○○路1段669號9樓，負責人為劉
    新統，兼任榮周集團總管理處副總經理，下稱華陽公司，為
    大中鋼鐵公司持股99.7％之子公司）、華城投資股份有限公
    司（設於臺中市○○區○○路1段669號7樓，負責人為蔡宗
    銘，兼任榮周集團總管理處、大中鋼鐵公司副總經理，下稱
    華城公司，為大中鋼鐵公司持股99.7％之子公司）、華達投
    資股份有限公司（設於臺中市○○區○○路1段669號8樓，
    負責人為莊紹濃，兼任友力公司助理副總經理，下稱華達公
    司，為友力公司持股99.7％之子公司）、超富投資股份有限
    公司（設於臺中市○○路○段669號9樓，負責人為楊劉健生
    ，兼任友力公司廠長，下稱超富公司，為友力公司持股99.7
    ％之子公司）、華遠投資股份有限公司（設於臺中市○○路
    ○段669號10樓，負責人為簡淑惠，兼任榮周集團總管理處副
    理，下稱華遠公司，為大中鋼鐵公司持股99.7％之子公司）
    等八家投資股份有限公司；另有境外公司Rich-Gold、Power
    -Channel。
  2.87年間，劉文斌因榮周集團旗下已上市之大中鋼鐵公司及友
    力公司之股票需護盤急需資金，遂指示榮周集團負責財務之
    總管理處副總經理劉新統以華陽、華遠、華城、超富、華達
    等設立未滿1年且尚無營運績效之投資公司，向素有商業往
    來之中興銀行洽詢貸款事宜。適被告林竹雄自87年6月18日
    起擔任中興銀行忠孝分行籌備處之主任，而當時任總行審查
    部科長之被告莊俊達因於前任職於中興銀行中山分行授信襄
    理時與榮周集團有業務往來，而被告林竹雄又曾向莊俊達提
    及欲提攜伊至忠孝分行擔任副理一職，故被告莊俊達於得知
    榮周集團有貸款之資金需求時，即引介劉新統至忠孝分行籌
    備處申貸，由被告林竹雄承作，以提升忠孝分行籌備處之業
    績。劉新統遂於87年9月間，以榮周集團旗下之華陽、華遠
    、華城、超富、華達等5家投資公司名義向忠孝分行籌備處
    申貸，並提供同屬榮周集團之友力公司股票作為擔保，借款
    用途為投資週轉，詎被告林竹雄、莊俊達、簡萬三、金桐林
    、甲○○均明知上開5家投資公司除華陽公司、華城公司係
    於86年10月14日設立，於87 年9月間申辦貸款時設立未滿1
    年外，餘華遠、超富、華達公司均係於87年8月間始設立，
    於87年9月間申辦貸款時僅成立1個月，而無經營實績，且該
    等公司並未提供投資計劃或財務規劃文件以供查核實際資金
    需求，依中興銀行「授信業務規則」第17條之規定不宜承貸
    ，再該5家投資公司均為大中鋼鐵公司或友力公司持股99.7
    ％控股之子公司，董事、監察人之名單有重覆或半數以上相
    同情形，又所提供之擔保品均為友力公司之股票，保證人亦
    均為劉新統及劉文斌，具有「中興銀行辦理授信戶同一關係
    人授信應行注意事項」第2條第6款、第7款及附註之情形，
    為同一關係人，應依「中興銀行辦理授信戶同一關係人授信
    應行注意事項」第2條及第3條之規定綜合審查評估授信戶及
    其關係人之資金需求，整體考量其營運財務狀況，核予適當
    之授信額度，且上開公司提供擔保之友力公司股票於87年7
    月19日之收盤價為39元，惟依友力公司87年上半年之財務報
    表顯示，該公司每股純損為0.15元，其股價明顯悖離本質，
    依「中興銀行辦理授信戶同一關係人授信應行注意事項」第
    9條之規定：「承作以關聯企業股票為擔保之授信，應評估
    該股票之市場流通性及價格合理性，避免因人為炒作股票高
    估其價值」及中興銀行「本行辦理以股票為擔保授信業務暫
    行措施」第2條之規定：「提供擔保之股票其本益比未達25
    倍者，本項股票之放款值最高以估價金額60％為原則；股票
    本益比達25倍以上未達40倍者，放款值以估價金額50％為限
    ，股票本益比達40倍以上者，放款值以估價金額40％為限。
    」，同措施第3條之規定：「提供之股票有下列情形之一者
    ，不宜徵為擔保品：未上市、未上櫃與全額交割之公司股
    票，財務不健全、營運情況不佳之公司股票，成交量少
    流動性欠佳之公司股票，有炒作之嫌，股價明顯脫離本質
    者。」，均不宜以友力公司之股票為擔保承作該等貸款案件
    ，竟仍共同基於意圖為榮周集團不法利益之犯意聯絡，由被
    告林竹雄以友力公司股票鑑估值之6成予以承貸，並將上開5
    投資公司分別申貸之金額控制於總經理最高核貸額度之1億
    元，以規避將其列為「同一關係人」之關聯戶而作集體授信
    風險評估及提送常董會審查，而達「分散借款，集中使用」
    之目的。被告林竹雄於87年9月間製作華陽等5家投資公司之
    徵信報告及授信申請書時，明知友力公司經營虧損，股價脫
    離本質，竟仍於授信申請書之「申請單位意見」欄中記載「
    風險有限」，並於相關徵授信資料製作完畢後，因忠孝分行
    尚未實際設立，僅為籌備處性質，無法辦理貸放款相關程序
    之故，將該等貸案送請中山分行經理丙○○指示中山分行經
    辦人員張舒中、襄理曾榮震及王立民等於相關徵、授信文件
    上核章完成形式上之徵授信程序。嗣於87年9月17日被告林
    竹雄改派忠孝分行籌備處副主任，由被告即中興銀行副總經
    理金桐林兼任忠孝分行籌備處主任，被告林竹雄遂向金桐林
    報告前述榮周集團下華陽等5家投資公司貸款案件之受理情
    形，被告金桐林亦明知該5家公司同屬榮周集團，非但未對
    該等貸案之處理程序不符前開中興銀行「授信業務規則」、
    「辦理授信戶同一關係人授信應行注意事項」、「辦理以股
    票為擔保授信業務暫行措施」之相關規定，且違反中興銀行
    87年9月7日 (87)興銀審字第2693號函修正以股票為擔保之
    放款值以估價金額之6成為最高額，及財務不健全、營運情
    況不佳、有炒作之嫌之股票不得徵為擔保品之規定提出糾正
    ，反為掩飾該等投資公司均屬榮周集團為「同一關係人」之
    事實，指示被告林竹雄將上開貸款案以3件、2件分批送至總
    行審查之方式，掩人耳目，被告林竹雄即於87年9月19日先
    將華陽、華遠及華城等3家投資公司分別貸款1億元之授信案
    件送至總行審查部審查，由被告莊俊達指示審查部之審查員
    王利賢盡速趕辦，王利賢雖明知該貸款案件已違反前開中興
    銀行授信業務之相關規定，惟該等授信案係被告莊俊達引介
    予被告林竹雄承作，且經副總經理兼忠孝分行籌備處主任被
    告金桐林核示同意，僅能於授信申請書之「審查部初審意見
    」欄中，填註「該3家投資公司均成立不久，且與友力公司
    同為榮周集團之成員，友力公司股票之收盤價於87年9月19
    日為39元，惟該公司於87年1至6月間稅前虧損達5169萬9000
    元」等警語，並將該3件貸案綑綁一起，提醒上司於審查時
    注意華陽等3公司係屬同一關係人，惟被告莊俊達仍批閱准
    予貸款後上呈審查部經理即被告簡萬三、金桐林及甲○○，
    並由被告甲○○迅即依中興銀行「總行授信審查階層審查權
    限準則」所規定總經理對有擔保放款1億元之授權額度，逕
    行批准核貸（下稱H1貸案），中山分行遂於87年9月25日代
    忠孝分行籌備處撥款共3億元予華陽、華遠及華城公司，而
    榮周集團會計人員徐淑貞於撥款後未久即於87年9月28日將
    中興銀行貸放3億元其中之5000萬元匯至伊設於華南銀行復
    興分行之帳戶內，餘款則以大中鋼鐵公司之名義匯至該公司
    設於交通銀行台中港分行、大眾銀行台中分行、萬通銀行台
    中分行、彰化銀行營業部、第一銀行南台中分行及世華銀行
    台中分行之帳戶內，將貸款提領一空，作為友力公司股票護
    盤之用，其資金流向顯與申貸用途不符。
  3.華陽等3投資公司之貸案經核准撥放後，被告林竹雄又於87
    年10月3日將超富、華達等2家投資公司之申貸案以同一方式
    向總行審查部送件，雖經審查部經辦王利賢同於授信申請書
    「審查部初審意見」欄中，填註「該2家投資公司均成立不
    久，且與大中鋼鐵公司、友力公司同為榮周集團之成員，友
    力公司於87年10月2日之收盤價為為38.5元，惟該公司於87
    年1至6月間之稅前虧損為5169萬9000元」等語，並將該2貸
    案綑綁一起，提醒上司注意該2貸案為同一關係人，惟被告
    莊俊達竟於上開「審查部初審意見」欄加註「據報載友力出
    售土地獲利3.6億，87年稅前盈餘原將由1.06億調高至3.6 5
    億元」等利多消息，而未檢附相關報載資料以實其說，即上
    呈被告簡萬三、金桐林核閱，並經被告甲○○逕行核貸通過
    ，而於87年10月21日予以撥款2億元（下稱H2貸案）。
  4.上開華陽等貸戶於中興銀行撥款後分別繳息不到4個月，華
    陽、華遠、華城3公司自87年12月28日起，華達及超富公司
    自88年1月21日起即未繳息，友力公司股票甚而於88年1月18
    日因發生違約交割，致股價下跌，致上開授信案件之擔保品
    價值不足，被告林竹雄等非但未依「授信業務規則」第17條
    、第23條及第148條之規定予以停止授信，採取催討及保全
    程序，反於88年3月3日，未加徵擔保品即將華陽等5投資公
    司貸款案變更授信科目為「短期純信用放款」（下稱H3變更
    案）。至89年間，中興銀行忠孝分行終因榮周集團無力償還
    上開貸款本息，而於89年7月28日申請將5億元貸款全數轉銷
    呆帳，經總行於89年12月28日准將本金2分之1及利息、費用
    等共計2億7195萬9021元轉銷呆帳。91年間中興銀行忠孝分
    行又因處分該等貸案所提供擔保之全數友力公司股票後，仍
    無法收回債權，而將89年提列呆帳後之剩餘本金及費用計2
    億2963萬7866元於91年4月17日全數轉銷呆帳，造成中興銀
    行5億餘元之損失，致生損害於中興銀行股東之利益，因認
    被告甲○○、簡萬三、莊俊達、金桐林、林竹雄等均涉有刑
    法第342條第1項之背信罪嫌云云。
（二）適用法律：
    按犯罪事實應依證據認定之，無證據不得認定犯罪事實，又
    不能證明被告犯罪，應諭知被告無罪之判決，刑事訴訟法第
    154條第2項、第301條第1項分別定有明文。而刑事訴訟法上
    所謂認定被告犯罪事實之證據，係指足以認定被告確有犯罪
    行為之積極證據而言，苟積極證據不足為不利於被告事實之
    認定時，即應為有利於被告之認定，更不必有何有利之證據
    ，最高法院著有29年上字第3105號及30年上字第816號判例
    可參。而背信罪之構成要件、商業銀行之運作機制、授信業
    務之風險控管、刑事法院之審查界線等說明及本院之判斷標
    準，均已於論證上開A部分被訴事實何以無罪之理由中詳盡
    解釋，茲不再贅述。
（三）不爭執事項及被告等之辯解
    訊據被告甲○○、簡萬三、莊俊達、金桐林、林竹雄等人固
    均坦承伊等於上開期間分別於中興銀行擔任總經理、副總經
    理、審查部第二科科長、忠孝分行籌備處主任、副主任，且
    中興銀行確曾於起訴書所載日期，同意榮周集團旗下之華陽
    公司、華遠公司、華城公司、超富公司、華達公司以大中鋼
    鐵公司、友力公司為主之上市與上櫃公司股票為擔保，而以
    上揭擔保品之6成核貸，各放款1億元之短期擔保貸款等事實
    ，惟均堅詞否認有何背信之犯行。
  1.被告甲○○辯稱：
（1）伊不認識榮周集團副總劉新統，且劉新統對於其代表5家公
     司向中興銀行接洽貸款申請，並無通過貸案之把握，堪證
     伊未曾就本案授信案件先與借款戶談妥貸款條件。
（2）將本求利、放款生息係銀行業務利潤之最主要來源，因而
     爭取授信業務乃是金融業之經營要項。而自80年以來，既
     有銀行及外商銀行共計數十家面臨生存競爭，皆無極盡所
     能爭取授信業績。而本案各授信案件承辦單位就各集團申
     貸案件所作之徵授信報告均不乏記載：授信戶信用正常、
     擔保品足夠、保證人資力雄厚等有利授信事項。且授信戶
     於申貸當時信用良好，放款後初期也均依約繳息。其後因
     景氣遽然翻轉，以致未能收回全部收款，事屬突然，始料
     未及。
（3）依「中興商業銀行辦理授信戶『同一關係人』授信應行注
     意事項」第5條可知，同一關係人案件之授信權限係以個別
     授信戶貸款金額計算，而非以同一關係人總額計算，榮周
     集團華陽等5家公司雖屬同一關係人，然依各家公司貸款額
     度1億元論斷，仍屬總經理核准權限案件。並按中興銀行「
     授信案件審核程序處理要點」第10條，及中興銀行授信業
     務規則第5條規定，凡依中興銀行審核授信案件分層負責授
     權準則訂定屬於總經理權限之授信案件，總經理得依權責
     逕予核定，且只須報請常董會備查，無須報請核可。伊就
     其權限內核准之授信案件均已依規定報請備查在案，是依
     規定核貸，並未違反中興銀行關於階層審查權限準則及同
     一關係人規定。
（4）按中興銀行「辦理以股票為擔保授信業務暫行措施」第2條
     雖有放款值須受股票本益比限制之規定；惟依前開暫行措
     施第1條及第4條、與中興銀行「總行授信審查階層審查權
     限準則」第6條規定，足見中興銀行內部規章悉由常董會依
     其職權所制定，用以作為各級營業單位辦理授信之依據及
     作為審查稽核各級營業單位有無遵守授信規章辦理授信之
     準繩，其規定內容無以拘束常董會。尤其是銀行授信規章
     之修訂，有一定作業程序，非旦夕之間所能完成，因此凡
     屬營業單位遇有可疑為銀行內規所不許之情況，仍可依據
     上開規定程序，送呈上級單位或常董會基於銀行利益考量
     ，予以審核決議。而中興銀行因應市場競爭亦有授權總經
     理即伊得依個案決定貸放成數。
（5）授信案件自申請、審查、審議、批示及撥貸，非但需有專
     業知識人員方能處理，且其參與之相關人員眾多，貸款條
     件是否合乎准貸規定，有無缺漏，必然難逃眾多專家之審
     查。伊絕無指示貸款經辦人員必須違反規定承作或審查本
     案授信案件。
（6）故伊就公訴人起訴之H部分事實，並無構成刑法第342條第1
     項之背信罪。
  2.被告金桐林辯稱：
（1）伊雖為副總經理，係主管國外部、業務部及資訊室，並非
     主管審查授信業務對華陽、華遠、華城公司貸款案件，並
     無審查權責。
（2）本件並非短期授信金額超過1億元，也非連續展期超過1年
     以上者，所以中興銀行並未要求授信戶提供投資計畫或財
     務規劃文件，並無違反授信規定，與公訴意旨所稱之依授
     信業務規則第17條規定不宜承貸等語不符。
（3）公訴意旨認伊為掩飾榮周集團下華陽等五家投資貸款案件
     之同一關係人事實，指示林竹雄將案分3件、2件分批送至
     總行等，然伊僅係希望能辦理在後2件貸案以增加業績，無
     分散貸款、集中使用之意，且依中興銀行之授信規章，均
     應送呈常董會通過，況審查員並向科長莊俊達報告應送呈
     常董會決議，將3件或2件貸款卷宗綁在一起，顯見伊無掩
     飾5家公司均屬榮周集團之必要，又伊亦不知有分散貸款、
     集中使用之情形。
（4）本案二批貸款分別在87年9月19日及87年10月3日辦理，而
     「本行辦理以股票為擔保授信業務暫行措施」在87年9月3
     日業經常董會取消，不能援用，因此並無以股票擔保貸款
     ，其本益比未達25倍，其估價以6成為最高額，股票本益比
     達25倍以上未達40倍者，放款值以估價金額之50％為限之
     問題。
（5）榮周集團5億元貸款案係由副總經理簡萬三先向總經理甲○
     ○請示，而甲○○決定不召開放款授審會（甲○○總經理
     為授審會召集人，由其決定是否召開授審會），由其批准
     不送常董會決議，所以審查部就未簽請甲○○總經理召開
     放款授審會，而以「貸款呈報表」送呈副總經理簡萬三及
     金桐林，由於金桐林對於非其主管業務之審查部審查意見
     ，在未發現具有瑕疵，即不便置喙，簽名後轉呈總經理，
     但伊仍認為如果本案依照中興銀行授信規定應召開放款授
     審會，豈知總經理甲○○卻認為其有權批示而予批准，應
     由總經理甲○○自行負責，此非金桐林所能干涉。
（6）故伊就公訴人起訴之H部分，並無構成刑法第342條第1項之
     背信罪。
  3.被告莊俊達
（1）伊未與榮周集團之人員接洽系爭授信案件，基於審查部協
     助分行推展業務，提供自中國信託人員處得知之榮周集團
     貸案訊息予林竹雄，由其自行爭取，伊並未插手。
（2）伊依規定審核審查員所擬意見後，承轉副總經理兼審查部
     經理簡萬三同意後，再承轉副總經理金桐林同意後，轉呈
     總經理核定之。例如：伊對於分行第一批所送之華陽、華
     遠、華城公司申貸案件，未於審查員所擬意見加入個人意
     見；第二批超富、華達申貸案件，審查員未予揭露友力公
     司之更新財測，調高稅前盈餘，故伊添增說明附相關簡報
     資料並加註意見，再依行政程序簽名呈送，均符合中興銀
     行公文程序規定，並無准駁權限，亦未違反規定。
（3）故伊就公訴人起訴之H部分事實，並無構成刑法第342條第1
     項之背信罪。
  4.被告林竹雄辯稱：
（1）伊於87年6月18日調任忠孝分行籌備處主任，同年9月17日
     改任該行籌備處副主任，為拓展業務創造盈餘，兼以授信
     風險之考量，承接貸案。華陽、華遠、華城、超富、華達
     五家公司貸款案，雖均係新設立公司，然綜合評估相關企
     業或其負責人之信用狀況、經濟能力、擔保品及未來展望
     等等，並非不能貸放。本件貸款案五家公司所提供之擔保
     品為友力公司股票，經審查部查核後認定友力公司整理結
     構尚可，短暫虧損乃交易市場所常見，尚難執此認定股價
     悖離本質，故伊認本件貸款風險有限，應屬信而有徵。
（2）姑且不論有關「本行辦理以股票為擔保授信業務暫行措施
     」業經87年9月3日第3屆第14次常董會核准廢除，解除本益
     比或貸款成數之限制，改放款值最高以估價之六成為原則
     ；查伊以友力工業87年7月平均均價六成承作貸案亦未違反
     中興銀行「本行辦理以股票為擔保授信業務暫行措施」第2
     條其放款值最高以估價金額60％為原則之規定，與公訴意
     旨認定之事實不符。
（3）將授信案分2次提送常董會審查，係應客戶之要求，又伊早
     先即將5家公司申貸案併送中山分行提出申請，且於授信申
     請書上載有顯露擬併送總行審查之意，後雖因其職務地位
     無權向總行送件而依上級指示分批送總行審查，足見伊委
     無公訴人所指為規避將五家公司列為「同一關係戶」之關
     聯戶而做集體授信風險評估及提送常董會審查之故意。
（4）本件貸款案5家公司放款時分別將款項匯入各於中山分行所
     開立之帳戶內，起訴書記載款項嗣被提領用以作為友力公
     司股票護盤之用，其資金流向與申貸用途不符乙節，為伊
     事先所不知情。國內87年第四季亞洲金融風暴，導致諸多
     公司倒閉，友力公司股票於88年1月18日跌停收市，此為伊
     始料未及，當日起即予以停止授信並電詢劉新統等人，惟
     未獲回應，又因擔保股票維持率低於140％，伊先後於同年
     月20日、22日寄發存證信函催請限期補足及向五家公司求
     償，並無公訴人所認伊未採取催討及保全程序之背信情事
     。
（5）故伊就公訴人起訴之H部分事實，並無構成刑法第342條第1
     項之背信罪。
（四）H部分之事實認定及理由：
  1.公訴意旨認被告甲○○、簡萬三、金桐林、林竹雄、莊俊達
    等人參與H部分各案之行為，涉犯刑法第342條第1項背信罪
    嫌，無非係以其等違反中興銀行授信業務規則第17條、中興
    銀行辦理授信戶同一關係人授信應行注意事項第2條、第3條
    、第9條、中興銀行本行辦理以股票為擔保授信業務暫行措
    施第2條、第3條、中興銀行87年9月7日 (87)興銀審字第269
    3號函（H1貸案、H2貸案部分）、中興銀行授信業務規則第1
    7條、第23條及第148條（H3變更案部分）等內部規章，及被
    告甲○○、金桐林、林竹雄、莊俊達、簡萬三分別於偵查中
    之陳述，證人王利賢、劉文斌、劉新統、楊劉健生、簡淑惠
    之證詞，與中興銀行授信業務規則、中興銀行辦理授信戶『
    同一關係人』授信應行注意事項、「本行『辦理以股票為擔
    保授信業務』暫行措施」及中興銀行87年9月7日（87）興銀
    審字第2693號函、林竹雄於中興銀行之人事資料卡、莊俊達
    於中興銀行之人事資料卡、華陽投資公司、華遠投資公司、
    華城投資公司、超富投資公司、華達投資公司之公司執照及
    公司登記資料、臺灣台中地方法院88年度重訴字第2451號刑
    事判決、87年5月5日中興銀行中山分行對劉文斌之徵信報告
    、87年8月1日中興銀行對劉新統之徵信報告、友力公司87年
    及86年上半年（1月1日至6月30日）之損益表、友力公司87
    年及86全年（1月1日至12月31日）之損益表、87年9月10日
    中興銀行中山分行對華達公司之徵信報告、87年9月10日中
    興銀行中山分行對莊紹濃之徵信報告、87年9月14日中興銀
    行中山分行對超富公司之徵信報告、87年9月10日中興銀行
    中山分行對楊劉健生之徵信報告、87年9月15日中興銀行中
    山分行對華城公司之徵信報告、87年9月15日中興銀行中山
    分行對蔡宗銘之徵信報告、87年9月22日中興銀行中山分行
    對華城公司之授信申請書、87年9月15日中興銀行中山分行
    對華遠公司之徵信報告、8 7年9月15日中興銀行中山分行對
    簡淑惠之徵信報告、87年9月22日中興銀行中山分行對華遠
    公司之授信申請書、87年9月16日中興銀行中山分行對華陽
    公司之徵信報告、87年9月22日中興銀行中山分行對華陽公
    司之授信申請書、華陽、華城、華遠公司出具之擔保物提供
    約定書、87年10月7日中興銀行中山分行對華達公司之授信
    申請書、87年10月7日中興銀行中山分行對超富公司之授信
    申請書、華達及超富公司出具之擔保物提供約定書、林竹雄
    於89年6月19日之申訴書、89年8月7日中興銀行對忠孝分行
    之稽核報告、中興銀行歷年轉銷呆帳明細表、91年4月17日
    中興銀行稽核室授信專案報告（轉銷呆帳）、中興銀行專案
    檢查報告等資料為據。
  2.經查：
（1）H1貸案部分：
    中興銀行於87年9月21日經被告甲○○核定准予華陽公司、
    華遠公司、華城公司各以大中鋼鐵公司、友力公司為主之上
    市與上櫃公司股票為擔保，而以上揭擔保品鑑定價值之6成
    貸放各1億元之短期擔保貸款等情，有中興銀行授信申請書
    各3份附卷可稽（見H1卷第89-90 頁、第69-70頁、第79-80
    頁），復為被告等人所不爭執，應堪認為真實。
（2）H2貸案部分：
    中興銀行於87年10月7日經被告甲○○核定准予超富公司、
    華達公司各以大中鋼鐵公司、友力公司為主之上市與上櫃公
    司股票為擔保，而以上揭擔保品鑑定價值之6成貸放各1億元
    之短期擔保貸款等情，有中興銀行授信申請書各2份附卷可
    稽（見H1卷第50-51頁、第60-61頁），復為被告等人所不爭
    執，亦堪認為真實。
  3.惟本院就榮周集團所屬華陽公司、華遠公司、華城公司、超
    富公司、華達公司向中興銀行申請之H1貸案、H2貸案之審查
    程序，依形式上是否違反授信法規，及實質上是否該當違背
    任務之構成要件，分述如後：
（1）H1貸案部分：
  貸案之形式審查：
    起訴書雖認中興銀行於87年9月21日經被告甲○○核定准予
    華陽公司、華遠公司、華城公司各以大中鋼鐵公司、友力公
    司為主之上市與上櫃公司股票為擔保，而以上揭擔保品鑑定
    價值之6成貸放各1億元之短期擔保貸款，有違中興銀行授信
    業務規則第17條、中興銀行辦理授信戶同一關係人授信應行
    注意事項第2條、第3條、第9條、中興銀行本行辦理以股票
    為擔保授信業務暫行措施第2條、第3條、中興銀行87年9月7
    日（87)興銀審字第2693號函等內部規章，因認被告等人參
    與H1貸案授信程序，即屬違背其任務云云，然查：
  A.按中興銀行授信業務規則第17條固有「授信戶如有下列情形
    之一者均不准或應即停止其授信，縱經審核核定認可亦不得
    撥貸：授信用途不正當或有投機性質者，授信用途不實
    及不接受本行輔導者，授信戶信用貶落或授信可能變成呆
    滯者，授信戶違反與本行所簽訂契據之任何條款者」之規
    定，然公訴人並未說明起訴書所謂「除華陽公司、華城公司
    係於86年10月14日設立，於87年9月間申辦貸款時設立未滿1
    年外，餘華遠、超富、華達公司均係於87年8月間始設立，
    於87年9月間申辦貸款時僅成立1個月，而無經營實績，且該
    等公司並未提供投資計劃或財務規劃文件以供查核實際資金
    需求」（見起訴書第62頁）之事實，究竟該當於上開條文之
    何款規定，何以得直接導出「依中興銀行授信業務規則第17
    條之規定不宜承貸」之結論？而查諸卷內資料，並無顯示貸
    款申請戶華陽公司、華遠公司、華城公司於87年9月間即本
    件貸案申請當時，有何不接受輔導、違反所簽訂契據之任何
    條款之情形，又依中興銀行授信申請書之記載，華陽公司、
    華遠公司、華城公司申請貸款之用途均為「投資週轉」，依
    華陽公司、華遠公司、華城公司均為投資公司之特性，其等
    以投資股票為營運方式，尚合於常情，難謂屬於不正當或投
    機性質之用途。又公訴人雖提出臺灣台中地方法院88年度重
    訴字第2451號刑事判決，欲以之證明劉文斌於87年間指示劉
    新統籌措資金為大中鋼鐵公司、友力公司之股價護盤之事實
    ，然觀之該判決之事實欄內，亦指明劉文斌為掩飾公司財務
    困境，避免投資人信心喪失，連續授意辦理財務業務之曾國
    年、張惠玲、黃文郁、駱怡筠、周梨琴共同於大中鋼鐵公司
    及友力公司第3季財務報告，故意未於期後事項揭露劉文斌
    以預付款、應收票據、應收關係款項之會計科目，挪用公司
    資金之實情，且於大中公司86年第1季、半年度、第3季、全
    年度、87年第1季、半年度及第3季財務報告中，對於劉文斌
    自86年3月24日起陸續擅自簽發公司票據，或以公司名義擔
    任背書保證而對外借貸之事實，虛偽記載應揭露事項稱「應
    收關係企業款、應收關係人款項及暫付款其性質非屬資金融
    通者，其金額達1億或實收資本額20％者：無」，致投資大
    眾無法從該財務報告之內容得悉公司之財務狀況、經營結果
    暨現金流量，而影響判斷及決策等事實（見H4卷第34頁），
    是依上開臺灣台中地方法院88年度重訴字第2451號刑事判決
    ，亦無足認定中興銀行負責授信業務人員於承作本件H1貸案
    時，均已能自大中鋼鐵公司及友力公司各種財務報告中，發
    覺劉文斌、劉新統等人申請本件H1貸案之資金用途，係用來
    為所屬之榮周集團關係企業股票護盤，故難以此遽認被告等
    人參與核貸H1貸案即屬故意違背其等任務之行為。又華陽公
    司、華遠公司、華城公司等3家公司嗣後貸得款項後，確係
    用於買入友力公司之股票之事實，復為公訴人所不爭執（見
    起訴書第65頁），縱如上開判決認定，其等購買友力公司股
    票，惟該購入股票行為亦不出授信申請書「借款用途」欄所
    記載「投資週轉」之文義範圍內，是本件H1貸案亦無授信不
    實之情形，故H1貸案於授信審查時，是否有授信戶信用貶落
    或授信可能變成呆滯之情形，即為本件貸案是否違反中興銀
    行授信業務規則第17條之關鍵。惟由卷附授信申請書（見H1
    卷第69-70頁、第79-80頁、89-90頁）之記載可知，華陽公
    司、華遠公司、華城公司之資產淨值分別為3億3704萬9000
    元、1億9860萬元、3億3016萬3000元，華陽公司87年1至6月
    營業收入為3億3340萬3000元，稅前損益為1億4047萬9000元
    ，淨值比率為100％，而華陽公司87年1至6月營業收入為3億
    2559萬8000元，稅前損益為1億3329萬3000元，淨值比率為
    100％，另華遠公司則係於87年8月10日設立，並無財務報表
    資料，是由華陽公司、華城公司之報表觀之，其獲利能力、
    經營狀況及財務結構均尚稱健全，至於華遠公司雖無財務報
    表可供授信之參酌，華陽公司、華城公司亦雖僅有87年1月
    至6月之經營數據，然觀之所有徵信、授信文件，在借款戶
    條件之面向並未顯現任何不適於申貸之負面訊息，是尚難僅
    因其成立不久，而斷然否定各該公司向銀行申請貸款之可能
    性，否則豈非任何新成立之公司，均必然無取得銀行貸款之
    機會？另本件H1貸案均係以劉文斌、劉新統作為貸款之保證
    人，當時劉文斌、劉新統之財產淨值分別為13億1901萬元、
    1億7280萬元，資力甚豐，並以各借貸戶所提供之上市、上
    櫃公司（以大中鋼鐵公司、友力公司股票為主）作為貸案之
    擔保，並以股票鑑價值6成貸放，顯見H1貸案之債權保障條
    件應屬充足，依此尚難認本件貸案授信審查時，有何資訊顯
    示被告等人明知有「授信可能變成呆滯」之事實。另依上開
    授信申請書「審查部初審意見」欄中亦載明大中鋼鐵公司為
    榮周集團之關係企業，其近年來營收平穩，而稅前損益則起
    伏甚大，主因係剛提產品競削價格及相關之市場處於低迷狀
    態，再加上借款金額龐大，財務支出增加等因素之故....
    友力公司亦為榮周集團之一員，由於85年線材景氣欠佳，致
    獲利大幅衰退，而86年則因鋼鐵進貨成本降低及85 年新購
    機器運轉漸呈穩定，再加上處分長、短期股權投資利益等因
    素使其轉虧為盈，稅前淨利大幅提升，更由於逐年均辦理增
    資改善其各項財務比率，故整體財務結構而言尚可.... 最
    近國內之重大工程相繼將開工，業界無不視此為其業務新契
    機等語（見H1卷第70頁、第80頁、第90頁），均顯現榮周集
    團所屬企業具有相當之未來發展性，由當時之徵信、授信作
    業所蒐集之資料，並無任何顯示授信戶信用貶落之訊息。故
    本件H1貸案既難認定該當於中興銀行授信業務規則第17條之
    任何一款事由，則公訴人所謂「依中興銀行授信業務規則第
    17條之規定不宜承貸」云云（見起訴書第62頁），即無所憑
    ，自不足採。
  B.又為防止銀行授信對象過於集中，對同一關係人授信金額過
    於龐大，形成難以掌控之風險造成授信損失，因此銀行法第
    33條之3第1項、第2項及第25條第4項、原銀行主管機關財政
    部頒布之「銀行對同一人或同一關係人之授信限額規定」、
    中興銀行內部規章之中興銀行辦理授信戶同一關係人授信應
    行注意事項第2條，均分別就同一關係人之定義、對於同一
    關係人之貸款上限，做出具體規範，惟如授信業務本身即不
    可避免地附隨風險，而法律、主管機關令函與銀行本身之內
    部規章所形成之授信規範，只能將風險控制在一定程度以下
    ，但無法完全消除風險，授信集中固屬於風險的因素之一，
    然而並非任何授信集中均為規範所不許，只要該風險係於法
    律、主管機關或銀行本身得以承受之程度以下，並非全然無
    存在之空間，因此中興銀行辦理授信戶同一關係人授信應行
    注意事項第4點第1款「辦理同一關係人之授信，除應依照有
    關法令及本行有關規定加強徵信審核外，尤須特別注意：(一)
    對同一人或同一關係人之授信限額有否逾越銀行法之規定、
    授信金額過度集中或藉分散借款集中使用之情形。」之規定
    ，除「逾越銀行法之規定」以外，其餘所謂「授信金額過度
    集中」及「藉分散借款集中使用」之情形，解釋上應僅屬提
    醒之性質，並非另一禁止規定之類型，其違背規範與否之判
    斷，亦僅能以上揭銀行法、財政部令函之授信限額規定為標
    準等情，業經本院詳細說明如上（詳見C1貸案之形式審查E
    部分），因此，縱使申貸戶有授信金額過度集中或藉分散借
    款集中使用之情形，只要其所貸金額尚未超過前揭銀行法、
    主管機關或銀行內部所為之限制，即難謂有何違法之情事。
  C.經查，本件H1貸案之申請戶華陽公司之最大股東為大中鋼鐵
    公司，占其股份之99.7％，其董事長即大中鋼鐵法人代表劉
    新統，亦為大中鋼鐵公司之財務長，此有中興銀行授信申請
    書、徵信報告各1份附卷可參（見H1卷第90-91頁），而大中
    鋼鐵公司亦為華遠公司之最大股東，占其股份之99.7％，其
    董事長即榮周集團總管理處副理簡淑惠，此有中興銀行授信
    申請書、徵信報告各1份附卷可參（見H1卷第70-71頁），另
    華城公司之最大股東則為大中鋼鐵公司，占其股份之99.7％
    ，其董事長即大中鋼鐵法人代表蔡宗銘，亦為大中鋼鐵公司
    之副總經理，且該3家公司之地址，均設於台中市○○路○段
    669號內，此有中興銀行授信申請書、徵信報告各1份附卷可
    參（見H1卷第80-81頁），證人即被告林竹雄亦證稱，華陽
    公司、華遠公司、華城公司、超富公司、華達公司均是榮周
    集團所屬之公司等語（見本院卷十二第27頁反面），且華陽
    公司、華遠公司、華城公司之申貸金額均為1億元，其餘貸
    款條件，均為短期擔保放款，有效期間、授信期間均為1年
    ，適用利率則均為8.75％，擔保條件均為上市及上櫃公司股
    票為擔保，6成內貸放等情，均屬一致，並同於87年9月21日
    經被告甲○○批准通過核貸，其保證人均有劉文斌、劉新統
    ，顯然由此徵信資料觀之，應該當於中興銀行辦理授信戶同
    一關係人授信應行注意事項第2條之要件，屬該注意事項所
    定義之同一關係人。又依上開授信申請書之記載，華陽公司
    、華遠公司、華城公司所提供擔保之股票均以大中鋼鐵公司
    、友力公司股票為主，而本貸案共同之保證人劉文斌又係大
    中鋼鐵公司、友力公司之董事長，此有劉文斌之徵信報告1
    份附卷可參（見H1卷第152頁）因此，其資金使用型態極為
    可能屬分散借款集中使用之型態。然查，本院依職權函詢中
    央存款保險公司所得之中興銀行87年9月17日製作之友力集
    團（榮周集團）授信戶及其同一關係人明細表（見本院函覆
    卷第296-268頁）得知，當時中興銀行尚未將華陽公司、華
    遠公司、華城公司列入榮周集團同一關係人之項下，而當時
    同屬榮周集團同一關係人之竹洲工業股份有限公司、友力公
    司、大中鋼鐵公司及友中工業股份有限公司與中興銀行之訂
    約授信額度為2億9000萬元，當時之授信餘額為1億8900萬元
    （該報表僅記載總額，並未記載其中無擔保授信金額若干）
    ，縱再加上本件H1貸案所核准之擔保貸款金額，其訂約金額
    亦不過6億9000萬元。而當年度（87年）中興銀行之銀行法
    授信限額為66億1531萬元，銀行法無擔保授信限額為16億53
    82萬7000元，此有中興銀行87年6月2日（87）興銀審字第15
    96號函及附件在卷可參（見本院函覆卷第321-322頁）。相
    較之下，當時中興銀行貸放予榮周集團之金額距銀行法第33
    條之3第1項所設定之貸款上限，尚有60億2531萬元之差額，
    是中興銀行對榮周集團同一關係人授信總餘額或無擔保授信
    餘額，仍未超過銀行法第33條之3第1項所規定之限制，因此
    公訴人雖認本件貸案違反中興銀行辦理授信戶同一關係人授
    信應行注意事項中規定，未應注意授信金額過度集中或藉分
    散借款集中使用之情形云云，然因本件貸案集中之程度尚未
    逾越銀行法、主管機關令函及中興銀行內部規章所為之具體
    標準，仍為法所容許，而中興銀行亦未就榮周集團之授信額
    度設定貸放金額之上限，本件H1貸案即無違反中興銀行辦理
    授信戶同一關係人授信應行注意事項第3條、第9條規定之情
    形。因此被告等人既未逾越法律、主管機關令函與中興銀行
    上開應行注意事項所規範之授信額度限制，即難謂本件貸案
    之核定有何違法之事實。
  D.又起訴書雖謂被告等人違反中興銀行「本行辦理以股票為擔
    保授信業務暫行措施」中規定以股票為擔保授信業務時，需
    以該股票之本益比倍數為何以決定貸款成數，及未上市、未
    上櫃與全額交割之公司股票、財務不健全、營運情況不佳之
    公司股票、成交量少流動性欠佳之公司股票、有炒作之嫌，
    股價明顯脫離本質者，均不宜徵為擔保品之規定，竟同意華
    陽公司、華遠公司、華城公司提供以大中鋼鐵公司、友力公
    司為主之上市、上櫃股票供作擔保，並均以股票鑑價值最高
    6成比率予以核貸，亦屬違背其等任務之行為云云。經查，
    上開規定係於86年1月9日由中興銀行第2屆第61次常董會修
    訂通過之暫行措施，然該暫行措施業於87年9月3日經中興銀
    行第3屆第14次常董會准予廢除，並由中興銀行總行於87年9
    月7日以（87）興銀審字第2693號函通知各營業單位在案，
    此有該函影本附卷可稽（見G5卷第100-101頁），是本件H1
    貸案於87年9月21日通過時，自無上揭暫行措施之適用。另
    公訴人雖以上開中興銀行87年9月7日 (87)興銀審字第2693
    號函亦有「提供之股票有下列情形之一者，不宜徵為擔保品
    ：未上市、未上櫃與全額交割之公司股票，財務不健全
    、營運情況不佳之公司股票，成交量少流動性欠佳之公司
    股票，有炒作之嫌，股價明顯脫離本質者。」之限制，而
    上開公司提供擔保之友力公司股票於87年7月19日之收盤價
    為39元，惟依友力公司87年上半年之財務報表顯示，該公司
    每股純損為0.15元，其股價明顯悖離本質，不宜以友力公司
    之股票為擔保承作該等貸款案件，被告林竹雄竟仍於87年9
    月間製作華陽等五家投資公司之徵信報告及授信申請書時，
    明知友力公司經營虧損，股價脫離本質，竟仍於授信申請書
    之「申請單位意見」欄中記載「風險有限」，故應屬故意違
    背其任務之行為云云（見起訴書第63頁），然查，依公訴人
    所提出之證據，並無任何跡象顯示本件貸款戶華陽公司、華
    遠公司及華城公司提供與中興銀行作為擔保之股票為未上市
    、未上櫃、全額交割之公司股票，抑或成交量少流動性欠佳
    之公司股票；另華陽公司、華遠公司、華城公司於87年間徵
    信時之資產淨值分別為3億3704萬9000元、1億9860萬元、3
    億3016萬3000元，華陽公司87年1至6月營業收入為3億3340
    萬3000元，稅前損益為1億4047萬9000元，淨值比率為100％
    ，而華陽公司87年1至6月營業收入為3億2559萬8000元，稅
    前損益為1億3329萬3000元，淨值比率為100％等情，已如上
    述（見H1貸案形式審查部份A.），由此授信資料觀之，其獲
    利能力、經營狀況及財務結構均尚稱健全，自不符合於上開
    函示所提及「財務不健全、營運情況不佳」之不宜徵為擔保
    品股票要件，而另華遠公司雖無財務報表資料，然依檢察官
    提出之證據觀之，亦無任何資訊顯示被告等於授信審查期間
    明知該公司有財務不健全、營運情況不佳之情形；又影響股
    票成交價格之因素甚多，公司營運狀況、產業前景、人事異
    動、政經情勢及諸多基本面、技術面之變數，甚至股市耳語
    或人為炒作等等，均有可能使股票成交價格跳脫所謂「合理
    價位」，絕非如起訴書稱僅以股票之每股損益作為衡量股價
    本質之標準，因此縱然友力公司87年上半年之財務報表顯示
    ，該公司每股純損為0.15元，而華陽公司、華遠公司及華城
    公司提供擔保之友力公司股票於87年7月19日之收盤價為39
    元，亦難以此推論該公司之股價明顯脫離本質而有炒作之嫌
    ，並遽論被告等人均明知此情而基於損害中興銀行利益之意
    圖，故意為違背其等任務之行為。此外，華陽公司、華遠公
    司及華城公司授信申請書之「申請單位意見」欄中，雖確均
    記載「風險有限」等文字（見H1卷第70頁、第80頁、第90頁
    ），然依本件H1貸案之徵信、授信結果，該等公司獲利能力
    、經營狀況及財務結構均尚稱健全，在借款戶條件之面向並
    未顯現任何不適於申貸之負面訊息，又貸款保證人資力甚豐
    ，並僅就擔保股票鑑價值6成貸放，債權保障充足，另依上
    開授信申請書「審查部初審意見」欄中亦載明大中鋼鐵公司
    、友力公司之營運近況，以此作為判斷基礎，該2家公司應
    均具有相當之未來發展性等情，業如上述（見H1貸案之形式
    審查部份A.），故由當時之徵信、授信作業所蒐集之資料作
    為審查背景，其將H1貸案之各公司申請均以「風險有限」作
    為其預測，並非昧於現實，而係有其根據之合理意見呈現。
    況縱檢察官掌握追訴犯罪之公權力，得依法指揮警、調辦案
    ，約談相關證人、嫌疑犯，及利用搜索、扣押、拘提等強制
    處分偵查可疑犯行，都未能於87年9月間發現劉文斌、劉新
    統等人有何抬高集中交易市場之大中鋼鐵公司、友力公司股
    票之有價證券之交易價格，進而發動偵查，查緝或阻止其等
    違法行為（依臺灣台中地方法院88年度重訴字第2451號刑事
    判決之認定，劉文斌、劉新統等人之犯罪期間最晚至88年1
    月21日為止，見H4卷第27頁），是以檢察官偵查能力之強大
    ，尚無法於H1貸案申請之際（87年9月間）知悉劉文斌、劉
    新統等人為掩飾公司財務困境，授意辦理財務業務之職員不
    於大中鋼鐵公司及友力公司之財務報告上揭露劉文斌挪用公
    司資金之情，並虛偽記載應揭露事項等事實，顯見劉文斌、
    劉新統等人抬高大中鋼鐵公司、友力公司股價之行為應甚隱
    密低調，並無大張旗鼓或流言甚囂之情形，如何苛求中興銀
    行之徵信、授信人員於毫無公權力可供利用之前提下，得悉
    劉文斌、劉新統等人貸款幕後之真正意圖？故公訴人以其於
    榮周集團所屬企業股價崩跌之後始能得悉之事實為據，強求
    被告等人於事前即應知悉劉文斌、劉新統等人之犯行，並應
    將此表露於授信資訊中，否則即屬故意違背其等任務之行為
    云云，其認定事實、推理過程均顯有謬誤之處，無可採為認
    定被告等人犯罪之依據，其以被告等人違反中興銀行87年9
    月7日（87）興銀審字第2693號函所規範之事項云云，亦不
    可採。
  E.又公訴人又以被告金桐林、林竹雄為掩飾該等投資公司均屬
    榮周集團為同一關係人之事實，將本件H1貸案、H2貸案以3
    件、2件分批送至總行審查之方式，掩人耳目，使被告甲○
    ○得依中興銀行總行授信審查階層審查權限準則所規定總經
    理對有擔保放款1億元之授權額度，逕行批准核貸（見起訴
    書第64頁），亦有違背其等之任務云云。然查，依中興銀行
    辦理授信戶「同一關係人」授信應行注意事項第5條規定：
    「營業單位及總行審查階層對於同一關係人下之自然人及關
    係企業之授信核貸權限，以個別授信戶單獨計算，惟如全體
    關係人總授信中屬正擔保以外之授信總額限度超逾營業單位
    授信授權時，應報送總行備查後辦理。」可知，縱算數自然
    人或企業間屬同一關係人之範圍，其授信核貸權限，仍係以
    個別授信戶單獨計算，並非如起訴書認定應視為同一案件，
    應提報中興銀行常董會議通過始得貸放之處理模式。本件H1
    貸案、H2貸案共5家借款戶，其等各別申請額度均為1億元，
    而依中興銀行總行授信審查階層審查權限準則之規定，中興
    銀行總經理之擔保授信審查權限於甲類為1億元、乙類為800
    0萬元（見中興銀行授信徵信規章彙編第32-33頁），依該準
    則第3條第2項準用中興銀行營業單位授信授權準則之規定，
    本件供擔保之股票為上市公司股票，屬甲類擔保授信，故縱
    H1貸案、H2貸案之各貸款案申請戶均為榮周集團同一關係人
    之範圍，被告甲○○依前揭應行注意事項與審查權限準則之
    規定，自應有合法權限核批H1貸案、H2貸案之各項申請。公
    訴人以被告金桐林、林竹雄將本件H1貸案、H2貸案以3 件、
    2件分批送至總行審查之方式，掩人耳目，規避中興銀行總
    行授信審查階層審查權限準則之規定，違背其等之任務云云
    ，當屬誤解，不足採信。
  貸案之實質審查：
    綜上所述，中興銀行就華陽公司、華遠公司、華城公司之H1
    貸案授信、撥貸程序，並無其他違反起訴書所列中興銀行所
    頒佈之各種授信業務相關規章情事。另公訴人亦未舉證被告
    甲○○、簡萬三、金桐林、林竹雄、莊俊達等於授信、撥款
    程序中，有何違反其他銀行授信法律、主管機關令函規定之
    情事，因此H1貸案之核貸、准許決定，是否有違背中興銀行
    委託予被告等人之任務而該當於刑法背信罪，當視該貸款案
    在實質上是否屬於無可貸性，而被告等人仍基於背信故意以
    及為自己或第三人之利益或損害本人利益之不法意圖，違背
    其任務，濫用其授信、核貸之權利而損害中興銀行之財產或
    其他利益而定。關於可貸性之存否，隨著銀行授信環境的急
    遽變化，例如一般借款戶規模日益龐大及資金用途日趨多元
    化，而銀行授信類型的中長期放款亦逐漸增加，傳統的授信
    評估方法在大環境的變遷下已有不足，自1970年代起，歐美
    銀行業逐步改採用有系統的信用分析方式，即以借款戶（
    people）、資金用途（Purpose）、還款來源（Payment）、
    債權保障（Protection）、授信透視（Perspective，或稱
    授信展望）等5大因素的評估，以衡量授信戶信用的標準，
    業經本院詳述如上（見A部分之A1貸案之實質審查部分）
    ，本院亦以此方式評估H1貸案可貸性存否之依據。經查，申
    貸戶華陽公司、華遠公司、華城公司分別86年10月14日、87
    年8月10日、86年10月22日設立，中興銀行於87年9月間進行
    徵信時，華陽公司、華遠公司、華城公司之資產淨值分別為
    3億3704萬9000元、1億9860萬元、3億3016萬3000元，華陽
    公司87年1至6月營業收入為3億3340萬3000元，稅前損益為1
    億4047萬9000元，淨值比率為100％，而華陽公司87年1 至6
    月營業收入為3億2559萬8000元，稅前損益為1億3329萬3000
    元，淨值比率為100％，另華遠公司則係於87年8月10日設立
    ，並無財務報表資料，本件借款用途為投資週轉之需，並將
    以投資收益作為還款來源等情，有中興銀行授信申請書各1
    份附卷可參（見H1卷第70頁、第80頁、第90頁），其債權保
    證方面，均係以提供大中鋼鐵公司、友力公司主之上市、上
    櫃公司之股票設定質權擔保，依中興銀行之鑑定價格於6成
    內貸放，另均徵得劉文斌、劉新統作為貸款之保證人，當時
    劉文斌、劉新統之財產淨值分別為13億1901萬元、1億7280
    萬元等情，亦據上開授信申請書記載明確，是雖上開公司營
    運期間不長，其中華遠公司並無業務及財務數據可供參考，
    然本件於授信申請當時尚無證據證明申請戶之資力不足、信
    用惡劣，或其他授信資金用途不正當等情事，況其等債權保
    障充足，還款來源亦不缺乏，而上開華陽公司、華城公司及
    華遠公司之授信申請書「審查部初審意見」欄中亦載明大中
    鋼鐵公司近年來營收平穩，友力公司86年因鋼鐵進貨成本降
    低及85年新購機器運轉漸呈穩定，再加上處分長、短期股權
    投資利益等因素使其轉虧為盈，稅前淨利大幅提升，更由於
    逐年均辦理增資改善其各項財務比率，故整體財務結構而言
    尚可，最近國內之重大工程相繼將開工，業界無不視此為其
    業務新契機等語（詳見H1貸案之形式審查部份A.），均顯現
    榮周集團所屬企業具有相當之未來發展性，本件H1貸案之擔
    保品既以大中鋼鐵公司、友力公司之股票為主，且該2家公
    司亦為榮周集團之主要企業，因此其授信展望亦應良好，難
    認本件貸款之可貸性縮減至零而無任何審酌空間。另起訴書
    雖提及，中興銀行總行審查部審查員王利賢於授信申請書之
    「審查部初審意見」欄中，填註「該3家投資公司均成立不
    久，且與友力公司同為榮周集團之成員，友力公司股票之收
    盤價於87年9月19日為39元，惟該公司於87年1至6月間稅前
    虧損達5169萬9000元」等警語，均不應准予授信，故被告等
    人參與核貸H1貸案之行為均有違背其等之任務云云。然查，
    公司成立時間固為授信與否之考量因素之一，為並非絕對要
    件，亦非審查之重點，否則甫成立之公司豈有向銀行申貸資
    金之機會等情，已如上述；又王利賢雖記載友力公司於87年
    上半年有稅前虧損5169萬9000元之情形，然亦於同一欄位記
    載友力公司係因85年線材景氣欠佳，致獲利大幅衰退，而86
    年則因鋼鐵進貨成本降低及85年新購機器運轉漸呈穩定，再
    加上處分長、短期股權投資利益等因素使其轉虧為盈，稅前
    淨利大幅提升，更由於逐年均辦理增資改善其各項財務比率
    ，故整體財務結構而言尚可等語，並提及：「最近國內之重
    大工程相繼將開工，業界無不視此為其業務新契機。」等語
    （見H1卷第70頁、第80頁、第90頁），可見其對友力公司之
    未來發展性亦有正面評價，並未因87年上半年有虧損之情事
    而否定本件H1貸案之任何承作可能性。證人劉新統亦證稱，
    榮周集團自83年就開始與中興銀行中山分行往來，至87年間
    ，信用沒有出現任何問題，87年9月間及10月初以華陽、華
    遠、華城、超富、華達等5家公司向中興銀行各貸款1億元時
    ，當時大中及友力公司的現金增資案剛通過，財務狀況很正
    常，貸款當時，大中、友力公司的股票沒有炒作的情形一直
    維持在37元和18、19元等語（見本院卷十二第15頁反面至第
    16頁），證人即被告林竹雄亦證稱，本件貸案借貸戶的母公
    司是大中鋼鐵公司跟友力公司，這兩家公司是56年6月成立
    的，距離伊87年9月承作的時候，已經成立有31年，他們的
    負責人都是劉氏的家族，他的股票價值4個月內都在37到38
    點多之間，股價持續平穩，也沒有短期拉高，股利分配近4
    年也都在1塊2、1塊8，最後1年是3塊1，股票的成交量當時
    也有達到7000多張、6000多張、1600多張、2000多張，伊認
    為股市交易也是活絡，而且中山分行對於友力公司的貸款額
    度有5億9000萬元，他的經營能力也經過審查部徵信科有實
    地徵信過，又友力公司於87年上半年雖然虧損5000多萬元，
    但是他的資本額是35億元，淨值還有40億元，所以伊覺得這
    種條件應該是很不錯的公司，認為可以承作等語（見本院卷
    十二第29頁），顯然友力公司之87年上半年虧損一事，僅係
    授信審查須考慮之因素之一，然並非必然主導貸款案之成敗
    ，也非核定授信與否之最重要關鍵，公訴人僅取此一負面敘
    述，便全盤否定本件貸案之授信可能性，對於貸案之正面評
    價略而不談，並非允當，是其主張並不可採。且銀行授信決
    策在法律容許之界限下有其商業判斷餘地之空間業經本院詳
    述如上，若僵化地以財務狀況不佳之因素即否定企業向銀行
    貸款之可能性，無異斷絕企業於逆境中求生之重要管道，亦
    使銀行授信之社會功能無從發揮，此絕非合理之現代商業社
    會運作機制。因此本件H1貸案在授信5P原則所揭示之各面向
    （即借款戶、資金用途、還款來源、債權保障、授信透視）
    均非絕對惡劣之情形下，並非毫無核准授信之空間，因此被
    告等人參與H1貸案之授信程序，尚難遽認有何背信犯行。
（2）H2貸案部分：
  貸案之形式審查：
    起訴書雖認中興銀行於87年10月7日經被告甲○○核定准予
    超富公司、華達公司各以大中鋼鐵公司、友力公司為主之上
    市與上櫃公司股票為擔保，而以上揭擔保品鑑定價值之6成
    貸放各1億元之短期擔保貸款，有違中興銀行授信業務規則
    第17條、中興銀行辦理授信戶同一關係人授信應行注意事項
    第2條、第3條、第9條、中興銀行本行辦理以股票為擔保授
    信業務暫行措施第2條、第3條、中興銀行87年9月7日（87）
    興銀審字第2693號函等內部規章，因認被告等人參與H2貸案
    授信程序，即屬違背其任務云云，然查：
  A.按中興銀行授信業務規則第17條固有「授信戶如有下列情形
    之一者均不准或應即停止其授信，縱經審核核定認可亦不得
    撥貸：授信用途不正當或有投機性質者，授信用途不實
    及不接受本行輔導者，授信戶信用貶落或授信可能變成呆
    滯者，授信戶違反與本行所簽訂契據之任何條款者」之規
    定，然查諸卷內資料，並無顯示貸款申請戶超富公司、華達
    公司於87年10月間即本件貸案申請當時，有何不接受輔導、
    違反所簽訂契據之任何條款之情形，又依中興銀行授信申請
    書之記載，超富公司、華達公司申請貸款之用途均為「投資
    週轉」，依超富公司、華達公司均為投資公司之特性，其等
    以投資股票為營運方式，尚合於常情，難謂屬於不正當或投
    機性質之用途。又公訴人雖提出臺灣台中地方法院88年度重
    訴字第2451 號刑事判決，欲以之證明劉文斌於87年間指示
    劉新統籌措資金為大中鋼鐵公司、友力公司之股價護盤之事
    實，然依該判決所認定之事實，亦無足證明中興銀行負責授
    信業務人員於承作本件H2貸案時，均已能自本件H2貸案之各
    徵信、授信資料與大中鋼鐵公司及友力公司各種財務報告中
    ，發覺劉文斌、劉新統等人申請本件H2貸案之資金用途，係
    用來為所屬之榮周集團關係企業股票護盤等情業經本院說明
    如上（見H1貸案之形式審查部份A.），故難以此遽認被告等
    人參與核貸H2貸案即屬故意違背其等任務之行為。又縱如上
    開判決認定，超富公司、華達公司申請本件H2貸案係為購買
    友力公司股票，惟該購入股票行為亦不出授信申請書「借款
    用途」欄所記載「投資週轉」之文義範圍內，則本件H2貸案
    亦無授信不實之情形，故H2貸案於授信審查時，是否有授信
    戶信用貶落或授信可能變成呆滯之情形，即為本件貸案是否
    違反中興銀行授信業務規則第17條之關鍵。惟由卷附授信申
    請書（見H1卷第50-51頁、第60-61頁）之記載可知，超富公
    司、華達公司之資產淨值均為1億9860萬元，另該二公司雖
    分別於87年8月13日、同年月12日設立，並無財務報表資料
    可供授信之參酌，然觀之所有徵信、授信文件，在借款戶條
    件之面向並未顯現任何不適於申貸之負面訊息，是尚難僅因
    其成立不久，而斷然否定各該公司向銀行申請貸款之可能性
    。另本件H2貸案均係以劉文斌、劉新統作為貸款之保證人，
    當時劉文斌、劉新統之財產淨值分別為13億1901萬元、1億
    7280萬元，資力甚豐，並以各借貸戶所提供之上市、上櫃公
    司（以大中鋼鐵公司、友力公司股票為主）作為貸案之擔保
    ，並以股票鑑價值6成貸放，顯見H2貸案之債權保障條件應
    屬充足，依此尚難認本件貸案授信審查時，有何資訊顯示被
    告等人明知有「授信可能變成呆滯」之事實。另依上開授信
    申請書「審查部初審意見」欄中亦載明大中鋼鐵公司為榮周
    集團之關係企業，其近年來營收平穩，而稅前損益則起伏甚
    大，主因係剛提產品競削價格及相關之市場處於低迷狀態，
    再加上借款金額龐大，財務支出增加等因素之故.... 友力
    公司亦為榮周集團之一員，由於85年線材景氣欠佳，致獲利
    大幅衰退，而86年則因鋼鐵進貨成本降低及85年新購機器運
    轉漸呈穩定，再加上處分長、短期股權投資利益等因素使其
    轉虧為盈，稅前淨利大幅提升，更由於逐年均辦理增資改善
    其各項財務比率，故整體財務結構而言尚可，另據報載，友
    力公司出售土地獲利3.6億，87年稅前盈餘目標將由1.06億
    元調高為3.65億元，.... 最近國內之重大工程相繼將開工
    ，業界無不視此為其業務新契機等語（見H1卷第51頁、第61
    頁），復有87年9月17日經濟日報剪報1紙附卷可參（見本院
    卷一第241頁），均顯現大中鋼鐵公司、友力公司均具有相
    當之未來發展性，由當時之徵信、授信作業所蒐集之資訊，
    並非虛偽，且無任何顯示授信戶信用貶落之訊息。故本件H2
    貸案既難認定該當於中興銀行授信業務規則第17條之任何一
    款事由，則公訴人所謂「依中興銀行授信業務規則第17條之
    規定不宜承貸」云云（見起訴書第62頁），即無所憑，自不
    足採。
  B.按銀行法第33條之3第1項、第2項及第25條第4項、原銀行主
    管機關財政部頒布之「銀行對同一人或同一關係人之授信限
    額規定」、中興銀行內部規章之中興銀行辦理授信戶同一關
    係人授信應行注意事項第2條，雖均分別就同一關係人之定
    義、對於同一關係人之貸款上限，做出具體規範，惟如授信
    業務本身即不可避免地附隨風險，而法律、主管機關令函與
    銀行本身之內部規章所形成之授信規範，只能將風險控制在
    一定程度以下，但無法完全消除風險。授信集中固屬於風險
    的因素之一，然而並非任何授信集中之現象均為規範所不許
    ，只要該風險係於法律、主管機關或銀行本身得以承受之程
    度以下，尚非全然無存在之空間，因此中興銀行辦理授信戶
    同一關係人授信應行注意事項第4點第1款「辦理同一關係人
    之授信，除應依照有關法令及本行有關規定加強徵信審核外
    ，尤須特別注意：(一)對同一人或同一關係人之授信限額有否
    逾越銀行法之規定、授信金額過度集中或藉分散借款集中使
    用之情形。」之規定，除「逾越銀行法之規定」以外，其餘
    所謂「授信金額過度集中」及「藉分散借款集中使用」之情
    形，解釋上應僅屬提醒之性質，並非另一禁止規定之類型，
    其違背規範與否之判斷，亦僅能以上揭銀行法、財政部令函
    之授信限額規定為標準等情，業經本院詳細說明如上（詳見
    C1貸案之形式審查部分E.），因此，縱使申貸戶有授信金額
    過度集中或藉分散借款集中使用之情形，只要其所貸金額尚
    未超過前揭銀行法、主管機關或銀行內部所為之限制，即難
    謂有何違法之情事。
  C.經查，本件H2貸案之申請戶超富公司之最大股東為大中鋼鐵
    公司，占其股份之99.7％，其董事長即大中鋼鐵法人代表楊
    劉健生，亦為友力熱鍊股份有限公司之廠長，此有中興銀行
    授信申請書、徵信報告各1份附卷可參（見H1卷第60-62 頁
    ），而大中鋼鐵公司復為華達公司之最大股東，占其股份之
    99.7％，且其董事長莊紹濃亦為友力公司業務經理，此有中
    興銀行授信申請書、徵信報告各1份附卷可參（見H1卷第50-
    52頁），又該3家公司之地址，均設於台中市○○路○段669
    號內，此有中興銀行授信申請書、徵信報告各1份附卷可參
    ，證人即被告林竹雄亦證稱，華陽公司、華遠公司、華城公
    司、超富公司、華達公司均是榮周集團所屬之公司等語（見
    本院卷十二第27頁反面），且超富公司、華達公司之申貸金
    額均為1億元，其餘貸款條件，均為短期擔保放款，有效期
    間、授信期間均為1年，適用利率則均為8.75％，擔保條件
    均為上市及上櫃公司股票為擔保，6成內貸放等情，均屬一
    致，並同於87年10月7日經被告甲○○批准通過核貸，其保
    證人均有劉文斌、劉新統，由此徵信資料觀之，顯然應該當
    於中興銀行辦理授信戶同一關係人授信應行注意事項第2條
    之要件，屬該注意事項所定義之同一關係人。又依上開授信
    申請書之記載，超富公司、華達公司所提供擔保之股票均以
    大中鋼鐵公司、友力公司股票為主，而本貸案共同之保證人
    劉文斌又係大中鋼鐵公司、友力公司之董事長，此有劉文斌
    之徵信報告1份附卷可參（見H1卷第152頁），因此，其資金
    使用型態極為可能屬分散借款集中使用之型態。然查，依本
    院依職權查詢所得之中興銀行於87年10月3日所製作之友力
    集團（榮周集團）同一關係人授信往來明細表（見本院函覆
    卷第301頁）可知，當時中興銀行尚未將超富公司、華達公
    司列入榮周集團同一關係人之項下，而當時中興銀行對同屬
    榮周集團同一關係人之竹洲工業股份有限公司、友力公司、
    大中鋼鐵公司及友中工業股份有限公司之授信總餘額為1億
    8500萬元，是縱以此金額再加上本件H1貸案及H2貸案所核准
    之擔保貸款金額共計5億元，亦不過6億8500萬元。而當年度
    （87年）中興銀行之銀行法授信限額為66億1531萬元，銀行
    法無擔保授信限額為16億5382萬7000元，相較之下，當時中
    興銀行貸放予榮周集團之金額距銀行法第33條之3第1項所設
    定之貸款上限，尚有59億3031萬元之差額，是中興銀行對榮
    周集團同一關係人授信總餘額或無擔保授信餘額，仍未超過
    銀行法第33條之3第1項所規定之限制。因此公訴人雖認本件
    貸案違反中興銀行辦理授信戶同一關係人授信應行注意事項
    中規定，未應注意授信金額過度集中或藉分散借款集中使用
    之情形云云，然因本件貸案集中之程度尚未逾越銀行法、主
    管機關令函及中興銀行內部規章所為之具體標準，仍為法所
    容許，而中興銀行亦未就榮周集團之授信額度設定貸放金額
    之上限，本件H2貸案即無違反中興銀行辦理授信戶同一關係
    人授信應行注意事項第3條、第9條規定之情形。因此被告等
    人既未逾越法律、主管機關令函與中興銀行上開應行注意事
    項所規範之授信額度限制，即難謂本件貸案之核定有何違法
    之事實。
  D.又起訴書雖謂被告等人違反中興銀行「本行辦理以股票為擔
    保授信業務暫行措施」第2條、第3條之規定，竟同意超富公
    司、華達公司提供以大中鋼鐵公司、友力公司為主之上市、
    上櫃股票供作擔保，並均以股票鑑價值最高6成比率予以核
    貸，亦屬違背其等任務之行為云云。經查，上開規定係於86
    年1月9日由中興銀行第2屆第61次常董會修訂通過之暫行措
    施，然該暫行措施業於87年9月3日經中興銀行第3屆第14次
    常董會准予廢除，並由中興銀行總行於87年9月7日以（87）
    興銀審字第2693號函通知各營業單位在案，此有該函影本附
    卷可稽（見G5卷第100-101頁），是本件H2貸案於87年9月21
    日通過時，自無上揭暫行措施之適用。另中興銀行87年9月7
    日 (87)興銀審字第2693號函雖亦有「提供之股票有下列情
    形之一者，不宜徵為擔保品：未上市、未上櫃與全額交割
    之公司股票，財務不健全、營運情況不佳之公司股票，
    成交量少流動性欠佳之公司股票，有炒作之嫌，股價明顯
    脫離本質者。」之限制，超富公司、華達公司雖無財務報表
    資料，然依檢察官提出之證據觀之，亦無任何資訊顯示被告
    等於授信審查期間明知該公司有財務不健全、營運情況不佳
    之情形；又影響股票成交價格之因素甚多，因此縱然友力公
    司87年上半年之財務報表顯示，該公司每股純損為0.15元，
    而友力公司股票於87年7月19日之收盤價為39元，亦難以此
    推論該公司之股價必有因炒作而脫離本質之情形，且由當時
    之徵信、授信作業所蒐集之資料作為審查背景，被告林竹雄
    將H2貸案之各公司申請均以「風險有限」作為其預測，係有
    其根據之合理意見呈現，不得苛求中興銀行之徵信、授信人
    員於毫無公權力可供利用之前提下，即能於受理授信申請時
    得悉劉文斌、劉新統等人貸款之目的係為炒作股票，故公訴
    人以被告等人違反中興銀行87年9月7日（87）興銀審字第26
    93號函所規範之事項云云，亦不可採（詳見H1貸案之形式審
    查部份D.）。
  E.又公訴人又以被告金桐林、林竹雄為掩飾該等投資公司均屬
    榮周集團為同一關係人之事實，將本件H1貸案、H2貸案以3
    件、2件分批送至總行審查之方式，掩人耳目，使被告甲○
    ○得依中興銀行總行授信審查階層審查權限準則所規定總經
    理對有擔保放款1億元之授權額度，逕行批准核貸（見起訴
    書第64頁），亦有違背其等之任務云云。然查，依中興銀行
    辦理授信戶「同一關係人」授信應行注意事項第5條規定：
    「營業單位及總行審查階層對於同一關係人下之自然人及關
    係企業之授信核貸權限，以個別授信戶單獨計算，惟如全體
    關係人總授信中屬正擔保以外之授信總額限度超逾營業單位
    授信授權時，應報送總行備查後辦理。」可知，縱算數自然
    人或企業間屬同一關係人之範圍，其授信核貸權限，仍係以
    個別授信戶單獨計算。本件H1貸案、H2貸案共5家借款戶，
    其等各別申請額度均為1億元，被告甲○○有合法權限核批
    H1貸案、H2貸案之各項申請等情，亦經本院詳細說明如上（
    見H1貸案形式審查部份E.）。公訴人以被告金桐林、林竹雄
    將本件H1貸案、H2貸案以3件、2件分批送至總行審查之方式
    ，掩人耳目，規避中興銀行總行授信審查階層審查權限準則
    之規定，違背其等之任務云云，當屬誤解，不足採信。
  貸案之實質審查：
    綜上所述，中興銀行就超富公司、華達公司之H2貸案授信、
    撥貸程序，並無其他違反起訴書所列中興銀行所頒佈之各種
    授信業務相關規章情事。另公訴人亦未舉證被告甲○○、簡
    萬三、金桐林、林竹雄、莊俊達等於授信、撥款程序中，有
    何違反其他銀行授信法律、主管機關令函規定之情事，因此
    H2貸案之核貸、准許決定，是否有違背中興銀行委託予被告
    等人之任務而該當於刑法背信罪，當視該貸款案在實質上是
    否屬於無可貸性，而被告等人仍基於背信故意以及為自己或
    第三人之利益或損害本人利益之不法意圖，違背其任務，濫
    用其授信、核貸之權利而損害中興銀行之財產或其他利益而
    定。關於可貸性之存否，隨著銀行授信環境的急遽變化，例
    如一般借款戶規模日益龐大及資金用途日趨多元化，而銀行
    授信類型的中長期放款亦逐漸增加，傳統的授信評估方法在
    大環境的變遷下，已有所不足，故自1970年代起，歐美銀行
    業逐步改採用有系統的信用分析方式，即分別以借款戶（
    people）、資金用途（Purpose）、還款來源（Payment）、
    債權保障（Protection）、授信透視（Perspective，或稱
    授信展望）等5大因素的評估，以衡量授信戶信用的標準，
    業經本院詳述如上（見A部分之A1貸案之實質審查部分）
    ，本院亦以此方式評估H2貸案可貸性存否之依據。經查，H2
    貸案之借款戶超富公司、華達公司分別87年8月13日、87年8
    月12日設立，中興銀行於87年9月間進行徵信時，超富公司
    、華達公司之資產淨值均為1億9860萬元，並無財務報表資
    料，本件借款用途為投資週轉之需，並將以投資收益作為還
    款來源等情，有中興銀行授信申請書各1份附卷可參（見H1
    卷第50頁、第60頁），其債權保證方面，均係以提供大中鋼
    鐵公司、友力公司主之上市、上櫃公司之股票設定質權擔保
    ，依中興銀行之鑑定價格於6成內貸放，另均徵得劉文斌、
    劉新統作為貸款之保證人，當時劉文斌、劉新統之財產淨值
    分別為13億1901萬元、1億7280萬元等情，亦據上開授信申
    請書記載明確，是雖上開公司營運期間不長，並無足夠之業
    務及財務數據可供參考，然本件於授信申請當時尚無證據證
    明申請戶之資力不足、信用惡劣，或其他授信資金用途不正
    當等情事，況其等債權保障充足，還款來源亦不缺乏，而上
    開超富公司、華達公司之授信申請書「審查部初審意見」欄
    中亦載明大中鋼鐵公司近年來營收平穩，友力公司86年因鋼
    鐵進貨成本降低及85年新購機器運轉漸呈穩定，再加上處分
    長、短期股權投資利益等因素使其轉虧為盈，稅前淨利大幅
    提升，更由於逐年均辦理增資改善其各項財務比率，故整體
    財務結構而言尚可，且有因出售土地而調高財測之利多訊息
    ，又最近國內之重大工程相繼將開工，業界無不視此為其業
    務新契機等語（詳見H2貸案之形式審查部份A.），均顯現以
    購入大中鋼鐵公司、友力公司股票為主要用途之H2貸案，應
    具有相當之未來發展性，難認本件貸款之可貸性縮減至零而
    無任何審酌空間。另起訴書雖提及，中興銀行總行審查部審
    查員王利賢於授信申請書之「審查部初審意見」欄中，填註
    「該3家投資公司均成立不久，且與友力公司同為榮周集團
    之成員，友力公司股票之收盤價於87年9月19日為39元，惟
    該公司於87年1至6月間稅前虧損達5169萬9000元」等警語，
    均不應准予授信，被告莊俊達復於上開「審查部初審意見」
    欄加註「據報載友力出售土地獲利3.6億，87年稅前盈餘原
    將由1.06億調高至3.65億元」等利多消息，而未檢附相關報
    載資料以實其說，故被告等人參與核貸H2貸案之行為均有違
    背其等之任務云云。然查，公司成立時間固為授信與否之考
    量因素之一，為並非絕對要件，亦非審查之重點，否則甫成
    立之公司豈有向銀行申貸資金之機會等情，已如上述；又王
    利賢雖記載友力公司於87年上半年有稅前虧損5169萬9000元
    之情形，然亦於同一欄位記載友力公司係因85年線材景氣欠
    佳，致獲利大幅衰退，而86年則因鋼鐵進貨成本降低及85年
    新購機器運轉漸呈穩定，再加上處分長、短期股權投資利益
    等因素使其轉虧為盈，稅前淨利大幅提升，更由於逐年均辦
    理增資改善其各項財務比率，故整體財務結構而言尚可等語
    ，並提及：「最近國內之重大工程相繼將開工，業界無不視
    此為其業務新契機。」等語，復以「本件擬准予所請辦理」
    作為其審查後之結論，王利賢復於檢察官偵訊時證稱，該審
    核意見均係據實陳述公司狀況，並無不實之處等語（見H2卷
    第114頁反面，此證詞依刑事訴訟法第159條之1第2項，具有
    證據能力），是其係將授信之正面、負面資訊一併揭露，並
    非一味否定本件貸案核准之機會（見H1卷第50頁、第60頁）
    。而被告莊俊達另加註：「另據報載，友力公司出售土地獲
    利3.6億，87年稅前盈餘目標將由1.06億元調高為3.65億元
    。」等語，亦確有87年9月17日之經濟日報剪報1紙足佐其所
    揭示訊息之真實性，可見中興銀行總行審查部對友力公司之
    未來發展性亦有正面評價，並未因87年上半年有虧損之情事
    而否定本件H2貸案之任何承作可能性。此外，證人劉新統於
    本院審理時證稱，87年9月間及10月初以華陽、華遠、華城
    、超富、華達等5家公司向中興銀行各貸款1億元時，當時大
    中及友力公司的現金增資案剛通過，財務狀況很正常，貸款
    當時，大中、友力公司的股票沒有炒作的情形一直維持在37
    元和18、19元等語（見本院卷十二第15頁反面至第16頁）證
    人即被告林竹雄亦於本院證稱，本件貸案借貸戶的母公司是
    大中鋼鐵公司跟友力公司，這兩家公司是56年6月成立的，
    距離伊87年9月承作的時候，已經成立有31年，他們的負責
    人都是劉氏的家族，他的股票價值4個月內都在37到38點多
    之間，股價持續平穩，也沒有短期拉高，股利分配近4年也
    都在1塊2、1塊8，最後1年是3塊1，股票的成交量當時也有
    達到7000多張、6000多張、1600多張、2000多張，伊認為股
    市交易也是活絡，而且中山分行對於友力公司的貸款額度有
    5億9000萬元，他的經營能力也經過審查部徵信科有實地徵
    信過，又友力公司於87年上半年雖然虧損5000多萬元，但是
    他的資本額是35億元，淨值還有40億元，所以伊覺得這種條
    件應該是很不錯的公司，認為可以承作等語（見本院卷十二
    第29頁），可見其餘授信申請書之「審查部初審意見」欄之
    記載，並非無據。而友力公司之87年上半年虧損一事，僅係
    授信審查須考慮之因素之一，然並非必然主導貸款案之成敗
    ，也非核定授信與否之最重要關鍵，公訴人僅取此一負面敘
    述，便全盤否定本件貸案之授信可能性，對於貸案之正面評
    價略而不談，尚非允當，是其主張並不可採。且銀行授信決
    策在法律容許之界限下有其商業判斷餘地之空間業經本院詳
    述如上，若僵化地以財務狀況不佳之因素即否定企業向銀行
    貸款之可能性，無異斷絕企業於逆境中求生之重要管道，亦
    使銀行授信之社會功能無從發揮，此絕非合理之現代商業社
    會運作機制。因此本件H2貸案在授信5P原則所揭示之各面向
    （即借款戶、資金用途、還款來源、債權保障、授信透視）
    均非絕對惡劣之情形下，並非毫無核准授信之空間，因此被
    告等人參與H2貸案之授信程序，尚難遽認有何背信犯行。
  4.H3變更案部分：
    末查，公訴人雖以中興銀行於88年3月3日，於未加徵擔保品
    之情況下，逕將華陽公司、華遠公司、華城公司、超富公司
    及華達公司之上開H1貸案、H2貸案變更授信科目為「短期純
    信用放款」，且未依中興銀行授信業務規則第17條、第23條
    、第148條之規定予以停止授信，採取催討及保全程序，有
    違背其等之任務行為云云，然遍閱本案卷證，除公訴人所提
    出之法務部調查局北部地區機動工作組刑事案件移送書所附
    之證據17，即中興銀行稽核室授信專案報告中，曾提及「於
    83.3.3因股票維持率不足，且繳息狀況異常，申請變更授信
    科目為短期放款.... 」等語（見H4卷第96頁）外，別無其
    他佐證以證明上開變更授信科目之事實。又上開專案報告屬
    被告以外之人於審判外所為之書面陳述，依刑事訴訟法第15
    9條第1項之規定，並無證據能力。另被告莊俊達復不同意該
    專案報告作為本案之證據使用（見本院卷五第122頁），而
    該文書亦非屬從事業務之人於業務上或通常業務過程所需製
    作之記錄文書、證明文書，或其他於可信之特別情況下所製
    作之文書，自無以刑事訴訟法第159條之4第2款、第3款、第
    159條之5第2款之規定取得證據能力之理，因此公訴人關於H
    3變更案部分，徒有起訴之事實而無提出證據以佐其說，本
    院自無從僅憑起訴書之單純文字敘述認定被告犯行，是就H3
    變更案部分應認不能證明被告等犯罪。
  5.綜上所述，被告甲○○、金桐林、莊俊達、林竹雄、簡萬三
    等人在漢陽集團所申請本件H1貸案、H2貸款案之授信程序中
    所為，並未違反法律、主管機關令函及中興銀行內部規章之
    規範，另H3變更案部分，公訴人亦未提出有效證據以佐其說
    ，故公訴人之舉證尚難使本院得出被告甲○○、金桐林、莊
    俊達、林竹雄、簡萬三等人於主觀上具有背信故意以及為自
    己或第三人之利益或損害本人利益之不法意圖，復於客觀上
    存在違背任務行為事實之心證，即難以此認定被告等有何刑
    法第342條第1項之背信罪犯行，此外，本院復無其他積極證
    據堪認被告等人確有公訴人所指訴背信行為，故此部分應認
    不能證明被告等犯罪。
九、至於臺灣臺北地方法院檢察署檢察官另以：被告甲○○在中
    興銀行關於「亞太皇家麗池」建案及「陽明山莊」建案之貸
    款申請案件，於參與授信、撥款程序之過程中之行為，另涉
    嫌犯刑法第342條第1項之背信罪，及違反銀行法第127條之1
    第1項之違反同法第32條、第33條等規定之罪嫌，其中被告
    甲○○所涉背信罪嫌部分有刑法修正前連續犯之裁判上一罪
    關係，應予移送併辦云云（即96年度偵字第287號、第753號
    ）。然本案既經本院為被告甲○○無罪之諭知，則該移送併
    辦部分即失所附麗，即無從審究，應退回檢察官另行依法處
    理（惟此部分之事實嗣業經檢察官以97年度蒞追字第5號追
    加起訴），附此敘明。
據上論斷，應依刑事訴訟法第301條第1項，判決如主文。
本案經檢察官蔡立文到庭執行職務。
中    華    民    國    98    年    3    月    31     日
                  刑事第三庭  審判長法  官  周占春
                                    法  官  何俏美
                                    法  官  林柏泓
如不服本判決，應於判決送達後10日內，向本院提出上訴狀。
以上正本證明與原本無異。
                                    書記官  武孟佳
中    華    民    國    98    年    3    月    31     日
卷宗代號對照表
A部分：
┌──┬────────────────────────┐
│代號│案號                                            │
├──┼────────────────────────┤
│A1  │92年度他字第5443號（一）                        │
├──┼────────────────────────┤
│A2  │92年度他字第5443號（二）                        │
├──┼────────────────────────┤
│A3  │92年度他字第5443號（三）                        │
├──┼────────────────────────┤
│A4  │92年度他字第5443號（四）                        │
├──┼────────────────────────┤
│A5  │92年度他字第5443號（五）                        │
└──┴────────────────────────┘
B部分：
┌──────┬────────────────────┐
│   代號     │案號                                    │
├──────┼────────────────────┤
│    B1      │92年度他字第5522號（一）                │
├──────┼────────────────────┤
│    B2      │92年度他字第5522號（二）                │
├──────┼────────────────────┤
│    B3      │92年度他字第5522號（三）                │
├──────┼────────────────────┤
│    B4      │92年度他字第5522號（四）                │
├──────┼────────────────────┤
│    B5      │94年度偵字第1378號                      │
├──────┴────────────────────┤
│B部分證據資料卷（台北市調查局北區機動工作組）：       │
├──────┬────────────────────┤
│調查卷（1） │中興銀行中山分行徵授信卷(1)（駿達建設）  │
├──────┼────────────────────┤
│調查卷（2） │中興銀行中山分行徵授信卷(2)（宏華投資）  │
└──────┴────────────────────┘
C、D部分：
┌──┬────────────────────────┐
│代號│案號                                            │
├──┼────────────────────────┤
│C1  │94年度偵字第2203號（一）                        │
├──┼────────────────────────┤
│C2  │94年度偵字第2203號（二）                        │
├──┼────────────────────────┤
│C3  │94年度偵字第2203號（三）                        │
├──┼────────────────────────┤
│C4  │94年度偵字第2203號（四）                        │
├──┼────────────────────────┤
│C5  │94年度偵字第2203號（五）                        │
├──┼────────────────────────┤
│C6  │94年度偵字第2203號（六）                        │
├──┼────────────────────────┤
│C7  │94年度偵字第2203號（七）                        │
├──┼────────────────────────┤
│C8  │94年度偵字第2203號（八）                        │
├──┼────────────────────────┤
│C9  │94年度偵字第2203號（九）                        │
├──┼────────────────────────┤
│C10 │94年度偵字第2203（十）                          │
└──┴────────────────────────┘
E部分：
┌──┬────────────────────────┐
│代號│案號                                            │
├──┼────────────────────────┤
│E1  │92年度偵字第10864號（一）                       │
├──┼────────────────────────┤
│E1-1│92年度偵字第10864號（一）之1                    │
├──┼────────────────────────┤
│E2  │92年度偵字第10864號（二）                       │
├──┼────────────────────────┤
│E3  │92年度偵字第10864號（三）                       │
├──┼────────────────────────┤
│E4  │92年度偵字第10864號（四）                       │
├──┼────────────────────────┤
│E5  │92年度偵字第10864號（五）                       │
├──┼────────────────────────┤
│E6  │92年度偵字第10864號（六）                       │
├──┼────────────────────────┤
│E7  │91年度他字第6796號                              │
├──┼────────────────────────┤
│E8  │94年度偵字第4085號                              │
├──┼────────────────────────┤
│E9  │92年度他字第875號                               │
├──┼────────────────────────┤
│E10 │93年度他字第926號                               │
├──┼────────────────────────┤
│E11 │92年度偵字第22396號                             │
└──┴────────────────────────┘
F部分：
┌──┬────────────────────────┐
│代號│案號                                            │
├──┼────────────────────────┤
│F   │92年度他字第5443號                              │
├──┼────────────────────────┤
│F1  │94年度偵字第4170號（一）                        │
├──┼────────────────────────┤
│F2  │94年度偵字第4170號（二）                        │
├──┼────────────────────────┤
│F3  │94年度偵字第4170號（三）                        │
├──┼────────────────────────┤
│F4  │92年度偵字第10863號（四）                       │
├──┼────────────────────────┤
│F5  │92年度偵字第10863號（五）                       │
├──┼────────────────────────┤
│F6  │92年度偵字第10863號（六）                       │
├──┼────────────────────────┤
│F7  │92年度偵字第10863號（一）                       │
├──┼────────────────────────┤
│F8  │92年度偵字第10863號（二）                       │
└──┴────────────────────────┘
G部分：
┌──┬────────────────────────┐
│代號│案號                                            │
├──┼────────────────────────┤
│G1  │94年度偵字第3143號（一）                        │
├──┼────────────────────────┤
│G2  │94年度偵字第3143號（二）                        │
├──┼────────────────────────┤
│G3  │94年度偵字第3143號（三）                        │
├──┼────────────────────────┤
│G4  │94年度偵字第3143號（四）                        │
├──┼────────────────────────┤
│G5  │94年度偵字第550號（三）                         │
├──┼────────────────────────┤
│G6  │94年度偵字第1688號                              │
├──┼────────────────────────┤
│G7  │94年度偵字第14841號                             │
└──┴────────────────────────┘
H部分：
┌──┬────────────────────────┐
│代號│案號                                            │
├──┼────────────────────────┤
│H1  │92年度他字第5443號（一）                        │
├──┼────────────────────────┤
│H2  │92年度他字第5443號（二）                        │
├──┼────────────────────────┤
│H3  │92年度他字第5443號（三）                        │
├──┼────────────────────────┤
│H4  │94年度偵字第550號（一）                         │
├──┼────────────────────────┤
│H5  │94年度偵字第550號（二）                         │
└──┴────────────────────────┘
證據卷：
┌──────┬────────────────────────┐
│代號        │案號                                            │
├──────┼────────────────────────┤
│證據卷一    │92年度他字第5443號（一）                        │
├──────┼────────────────────────┤
│證據卷二    │92年度他字第5443號（二）                        │
├──────┼────────────────────────┤
│證據卷三    │92年度他字第5443號（三）                        │
├──────┼────────────────────────┤
│證據卷四    │92年度他字第5443號（四）                        │
└──────┴────────────────────────┘


司法院資訊處製作；財團法人民間司法改革基金會備份。
